Paragraph,Page number
"The Institute of Language, Literature and Art of the Daghestan Scientific Centre                               ations and symbols.
                                                                                                                                                                                    at
the Russian Academy of Sciences in Makhachkala served as an operating base fo                                   transcription
my fieldwork in 1990, 1992, 1993 and 1994. I wish to express my gratitude to i
director, Professor G.G. Gamzatov for his willingness to invite me several time                                  Grammarand to Dr. AM. Abduraxmanov for his practical and moral support.
                                                                                                                 IntroductionThe hospitality and friendship of Dr. Magomedxan Magomedxanov and his wif                                        The position of Hunzib within the Caucasian languages
Raziat, who     were    my     hosts   in Makhachkala,        have    been   invaluable.     Our   discussio
                                                                                                                 Languages of the Caucasus ©
on a broad range of subjects gave me insight into the Daghestanian society. Th
                                                                                                                 Languages of Daghestan
introduction into the circle of their relatives provided me with a home during m
                                                                                                                 Tsezic languages
stays.
                                                                                                                 The Hunzib people
Numerous people in Daghestan contributed to the success of the fieldwork in o:                                   Living circumstances, occupations,    religion, sociolinguisticsway or another: an exhaustive list of informants is given in the first chapte                                   Recent Hunzib history
Special thanks are due to the director and staff of School No. 2 in Stal'skoe whi                               The grammar
                                                                                                                Earlier literature
is mainly visited by Hunzib children for offering me excellent opportunities
         on   Hunzib    with    one    of their   teachers,    Asxabali      Abdulxalikov,     and   with th    Fieldwork
work
                                                                                                                This book:      part 1, 2, 3
leader of the (Pioneer) Youth Organisation, Sukajnat Atranalieva.
                                                                                                                 Introduction to the Hunzib language
It was with Sukajnat that I spent most of my time. It was a great pleasure to fin
such a capable and clever informant, who was willing and able to transcribe abo                                  Phonology
twenty texts from tape and to check the data over and over again. Without her
                                                                                                                Consonants
commitment and cooperation and without the hospitality of her and her parents,                                  Consonant       chart
this book     could    not have been written. Therefore              it is dedicated   to her, her mother
                                                                                                                Realisation
Patimat and her daughter Mariam. .                                                                              Phonemic status
                                                                                                                Loan phonemes
The English version of the text has been proof read and checked by Marie Palmer.
                                                                                                                Variation with resonants
The maps were drawn by Marit van Vliet; a sketch of the map of the Cuntinski
                                                                                                                 Vowels
district was kindly made available by Dr. M.E. Alekseev and Ramazan RadZabov.
                                                                    \   kept me                                  Plain vowels
Finally, I would like to mention the support of Leo Vogelenzang, who
working and kept me from my work, all in due time.                                                               Nasalised vowels
                                                                                                                                                                                    ANARRad
                                                                                                                 Long vowels
                                                                                                                 Realisation of vowels before /y/
                                                                                                                 Distribution                                           -
                                                                                                               _ Distribution of single consonants
                                                                                                                 Consonant groups
                                                                                                                 Geminates
                                                                                                                 Distribution of single plain vowels                                26
                                                                                                                 Nasalised vowels                                                   27
      A      Grammar    of Hunzib
                                                                                                                                                                        Contents
       2.4.         Root structure
      2.5.                                                                                           Comparative -ya«
                                                                NAARRASRSRARBAES
                    Hunzib word stress
      2.5.1.        Position of stress                                                               -Zba ‘because of
      2.5.2.        Realisation and distinctiveness                                                  -tos ‘instead of'
      2.5.3.        Word stress in paradigms                                                         -no   ‘and'
     2.5.3.1.      Stressed affixes                                                                  -Zun ‘with'
     2.5.3.2.      Enclitic particles                                                                Enclitic particles
     2.5.4.        Word stress in nominal and verb                                                   Benefactive diya
                                                   al phrases
     2.6.          Morphophonology                                                                   dal ‘as much as'
    2.6.1.         Class prefixes before nasalised vowe                                              ga(1) ‘like’
                                                        ls                                           §al 'way'
    2.6.2.         Sequences of identical vowels
    2.6.3.         Deletion of vowels                                                                ya ‘not only’
    2.6.4,        Verbs ending in long ii, 4, aa,                                                    can   ‘even’, dan     ‘at least’, gid ‘still, more’
                                                  and uu
                  Consonant assimilation                                                             Nominal compounds
                  Vowel changes brought about by                                                     Derived nouns
                                                    stress
                  Reduplication                                                                      Deverbal      nouns
                                                                                           /         -Ai ‘abstract’
                  Morphology:      nouns                                                   /
                                                                                                     Morphology:      adjectives, pronouns, adverbs, preverbs,
     3.1.         Nominal classes                                                                    postpositions,    and   numerals
                                                                                           |
                                                                88 8
     3.2.         Number
                                                                                           / 41.     Adjectives
                                                                                                                                                                 Nin
                                                                                                                                                                 RHROOMW OD
    3.3.          Basic stems
    3.3.1.        Oblique singular                                                        4.1.1.     Number and case
                                                                                          4.1.2.     Agreement with nouns
                                                                                                                                                                    in wh) IN wh
    3.3.2.        Plural
                                                                                       2
   3.3.3.         Oblique plural                                                       CL 4.1.3.     Comparative
                                                                                       e
   3.4,           Syntactic cases: form and function                                      4.1.4.     -kéru and -Aér.u
                                                                                       e
   3.4.1.         Nominative                                                              4.1.4.1    -kér.u_ 'very'
                                                                                          4.1.4.2.   -hér.u ‘alike’
                                                                                                                                                                 SBSSSSSSSssSs,Vsss
   3.4.2,        Ergative
                                                                                     :
  3.4.3.         Genitive                                                                 4.2.       Pronouns
  3.4.4,         Instrumental                                                             4.2.1.     Personal pronouns
  3.5.                                                                                    4.2.2.     Demonstrative. pronouns
                 Location and direction
                                                                                       ‘
  3.5.1.         Dative -V                                                          | 4.2.3.         Interrogative pronouns
 3.5.2,          Adessive -g(o)                                                           4.2.4,     Indefinite pronouns
 3.5.3.          Superessive -X(o)                                                        4.2.5.     Negative pronouns
                                                                                    a
                                                                                    |
 3.5.4,          Subessive -X                                                        L| 4.2.6.       Reflexive elements
                                                                                     | 4.3.          Postpositions,    preverbs,    and   adverbs
 3.5.5.         Contactive -A                                                        |
                                                                                     L 43.1,         arto ‘before'
3.5.6.          Comitative -Zur
                                                                                     | 43.2.         mugaxX ‘after’
3.5.7,          Allative -dar                                                       L3.5.8.          A nominal paradigm
                                                                                    e
                                                                                          43.3.      Xodo ‘above'
                                                                                   ]L 43.4,          kira ‘under’
3.6.                                                                                |
                Remaining suffixes
                                                                                          43.5.      édu ‘inside’
                                                                                   L
                                                                                   |
        A   Grammar of Hunzib
                                                                                                                                                         Contents
      4.3.6.       gio     'translative in a downward      direction’, ‘outside’
      4.3.7.       rio     ‘translative, over there in an upward                                   Preterite gerund -(V)n                               90
                                                                 direction'
      4.3.8.       ti8o    ‘translative, over   there in a horizontal                              Local gerund -&é                                     91
                                                                         direction’
      4.3.9,       88ro,     saro=sero     ‘around'                                                Past participle -r.u                                 92
      4.3.10.      {€%o ‘near'                                                                     Present participle                                   93
     43.11.        @ixxu ‘far’                                                                     -od ‘when'                                           94
     4.3.12.       AeA ‘together'                                                                  Comparison of some infinite forms                    95
     4.3.13.       WGlu(.sa) ‘because of                                                           -&X(o) ‘if ever'                                     96
     4.3.14.       dandi ‘against’                                                                 -a3un ‘as soon as'                                   97
     4.3.15,      The preverbs qere ‘downwards' and                                                -tor ‘until’                                         97
                                                    Xoq                 ‘upwards’
    4.3.16.       The preverbs Xi and rek                                                          -dyd ‘before'                                        97
    4.3.17.        Adverbs related to adjectives                                                   Conditional -d(o)                                    98
    4.4,          Numerals                                                                         Concessive -do.n
    4.4.1,        Cardinal numerals                                                   67.17.       Prohibitive -(V)dor
   4.4.2,         Ordinal numerals                                                    58.          The verb ‘to be'
                                                                                                                                                   od
   4.43,          Repetitive numerals                                                 59.          Complex predicates
   4.4.4,         Collective numerals                                                 59.1.        Complex predicates involving gerunds
   4.4.5,         Distributive numerals                                               5.9.1.1.     Perfect
                                                                                      §.9.1.1.1.   Presumptive perfect
   5.            Morphology:       verbs                                              59.1.2.      Pluperfect
                                                                                      §.9.1.3.      Evidential perfect                    .
    5.1.          General make-up
    5.2.                                                                              5.9.2.       Complex predicates with present participles
                 Morphophonological remarks
    5.3.                                                                              5.9.3.       Complex predicates with preterite participles
                 Inflection
    5.4.         Class
                                                                                      5.9.4.       Complex predicates with infinitives
   5.5.                                                                               5.10.        Complex non-finite forms
                 Number
   5.6.                                                                               5.10.1.      Conditional: the particles ti3od, éod
                 Finite synthetic forms
   5.6.1.                                                                             5.10.2.      Irreal conditional: the particle qa(da)
                 Present -@/-&(o)
   5.6.2,                                                                             5.11.        Verbal derivation
                 Preterite -(V)r
  5.6.3.                                                                              5.11.1.      Causative -k(V)
                Aorist -&/-2
  5.6.4.                                                                              5.11.2.      Verbalizer -1(V)
                Future -ér
  5.6.5.                                                                              5.11.3.       Antipassive
                Intentional -4/-@
 5.6.6.                                                                               §.11.3.1.    Antipassive -laa
                Distribution
 5.6.7.                                                                               §.11.3.2.    the suffix -daa
                Imperative -@/-o
                                                                                      §.11.3.3.    the suffix -raa
 5.6.8.         Optative -ob
 5.7.
                                                                                      5.11.4.      Inchoative -k(e)
                Non-finite synthetic forms
5.7.1.                                                                                5.11.5.      Terminative -a.Ae
                Infinitive -4/9
                                                                                      5.11.6.      Desiderative -a.qe
5.7.2.          Supine
                                                                                      5.12.        Interrogation
5.7.3.          Masdar
                                                                                      5.13.        Verbal compounds
5.7.4.          Present gerund
                                                                                      5.14.        Compounds involving loans
       A    Grammar         of Hunzib
                                                                                                                                                           Contents
       6.               Syntax
                                                                                               qanu guhlaq zuqun lo sidiyxx h3s iZeru [a joke]
    6.1.               Noun phrase                                                             zuqun lo his iyun «bun
    6.1.1.             Word order within the noun prase                                        sid suk'ul age zuqdun lo yadan
    6.1.2.             Coordination of noun phrases                                            zuqun lo zudun lo Malla Nasrudin
   6.2.                Attributiveness                                                         zuqun lo zuqun lo his habuXos
   6.3.                Substantival use of attributive forms                                   sawet hukumat maq‘yd arto [on Hunzib resettlements]
   6.4,                Valency                                                                 arto   Hunzallis   nuqxuxilex   zuqis biqdqu bazZari
                                                         ,
   6.4.1,              Subject [NOM]                                                           HoaXawdos xalq zudun lo telli...
   6.4.2,              Agent, Patient [ERG, NOM]                                               h3s zuqun lo zudun lo dibira
   6.4.3.              Experiencer, Patient [DAT, NOM]                                         h3s miskin suk'u zudun lo
   6.4.4.          Subject, Complement [NOM, {DAT/AD/                                          h3s miskin suk'u zuqun lo
                                                      CONT/SUP}]
   6.4.5.          Agent, Patient, Complement                                                  zuqun lo qdanu isna biinabno cuyabno
                   [ERG NOM, {DAT/AD/CONT/SUP}]                                                zuqun lo Ana is
  6.4.6.                                                                        124
                   Agent [ERG]                                                                 qanun isna zuqd'un lo xanla
  6.4.7.           Agent, Complement [ERG, {GEN/DAT/AD}                         124
                                                        ]                                      h3s xan zuqdun lo duniyallix caq betedab
   6.4.8.          Verbs allowing various valencies                            124
                                                                                               zuqun lo bersinabla beterhanno agen
  6.4.9,           Nominal part of the predicate                               125
  6.4.10.                                                                      125             Lexicon
                    Valency changing processes
  6.5.                                                                         126
                  Co-reference in coordinated clauses
 6.6.                                                                         126
                  Subordination of clauses
 6.6.1.                                                                       126
                  Gerunds
 6.6.2.                                                                       127     Appendix 1: dialectological differences within the Hunzib language
                  Modal verbs
                                                                       ;      128     Appendix 2: colour terms in Hunzib               .
 6.6.3.           Subordination with -at'(a) ‘love, want'
                                                          and hie ‘fear’     130      Appendix 3: names  of  days and months   in Hunzib
 6.6.4,           Participles
 6.7.                                                                        131      Appendix 4: adverbs with a petrified directional marker
                  Reflexive and reciprocal constructi
                                                      ons                    132      Bibliography
 6.8.             Particles
                                                                             133      ‘Summaries in English and Russian
 Part I          Hunzib Texts                                                                              i Introduction to the texts
Text 1           sid Sadamlis                                                139
                                     Aan      qara    zuqun       lo
Text        2.   sid                                                         140
                         iyus    zudun   lo   qanu    qara
Text 3. yar&e, yarge Zagindo [a poem                                        141
                                     ]                                      143
Text 4           lila iker kidbos [a wedding-song]
Text 5           kidballo di?i keke nitor [a cradle-son                     143
                                                        g]                  144
Text 6           c’a niko [a play-song]
Text 7           sarak’at'as mu3e lo duh                                   145
                                                     [proverbs]            147
Text 8           ara gaysu qoqo Ai gaysu habu
                                              r [proverbs].                149
Text 9           qanu bigbiqqu xabér miyeéos
                                             suk’aba [a joke]              150
                                        Abbreviations and symbols    xiii
(in analysis and glosses) morpheme boundary.
(in glosses) separates (pro)nouns from a following number which
indicates noun class, and also separates the two glosses that go with a
portmanteau morpheme.
(in analysis) denotes a plural or interrogative infix in a verb stem and
fixed combinations of two morphemes; (in glosses) combination of
separate words glossing a single morpheme.
(in analysis) boundary in compound nouns and compound       verbs.
glosses of zero-morphemes are underlined.
agent
‘abstract’ -Ai
adessive
adjective
adverb
allative
anaphoric prefix
coordination suffix -n(o)
aorist
antipassive
approximative
Arabic
‘as soon as’ -«3un
aspirated
Avar
‘before’ -dyd
benefactive
causative
comitative
comparative
complement
concessive
negative concesssive
conditional
negative conditional
contactive
dative
desiderative
xiv A Grammar of Hunzib
                                                                                          Abbreviations and symbols        xv
dial.        dialectal
DISTR        distributive                  Naxada      (village)
ej          ejective                       negative suffix -ét
            elative                        oblique
           emphatic                        ‘on’ -had
            ergative                       onomatopeia
            Experiencer                    optative.
            female S/P
            ‘for' -Zba                     on
                                           plural suffix with nouns and       jecti es, p! lural
                                                                           adjectiv                infix or suffix with verbs
           future                          non-human plural prefix
           negative future and aorist      postposition
           genitive                        past participle
           Georgian                        negative past participle.
          preterite gerund                 present                 .
          negative gerund                  preterite
          local gerund                     negative preterite
          negative local gerund            prohibitive
          Greek                            Persian
          Gunzib (village)                 quotation particle
          human plural prefix              reflexive
         if                                Russian
         ‘if ever' -&X(o)                  subject of intransitive verbs
         negative ‘if ever' -ilXo          subessive
         imperative                        superessive
         negative imperative               supine
         inchoative                        ‘switch'-marker -sa
         indefinite                        terminative
         infinitive                        translative
        instrumental                       Turkish |
        ‘instead’ -%os                     ‘until' -tor
        interrogative                      voiced
        interjection                       voiceless
        negative intentional -4ys/-at'.s   ‘when’ -oA
        extra-intentional -4.s             negative ‘when' -fA
                                           ‘with’ -Zun
        Kibrik and Kodzasov 1990           non-S/P actant
        Kumyk                              you plural
        loanword
        male S/P
                                                                                                                              a    N
                                                                                                                               5
                                                                                                                              rr
                                                                                                                                  ie)
                                                                                                 One
                                                                                                                                   FI
                                                                                                 Part
                                                                                                                                  <
                                                          S 3
                                          1959
                                                          ™
                                                         § g
                                                                         i
                                         Bokarev
                                                       fe)
                                                                                                          Re Fr)
                                                                                  FR       OORFE
                                                                                                                   agg,                        mre       Re      te   KD   om
                                                    Kodzasoy
                                       Kibrik                                                                1990
                                                                                  Ago.          Ae Be ot oF 4,         om              ew     FF         eK      NN
                                                book
                                                                                                                                                                           oC Mw
                                                                                 Bago.          Re      oo             Bom            wwe     gag   BK      X   NNN        ome
                               Gamzatov 1975
                                                        Isakov (ms(a))
                               Bokarev 1959
i
    Table of transcription
                                                                                 Tu                                     2 ©
                                                                                           NWSE            rE           *
                                                                                                                   a    See                   fttewaautaieg
                                                                                                                                                         a
                                         Kodzasoy
                              Kibrik
                                                     1990
<                                                                            @    Ww   @   Dv        vw      twa             yw         BOE   ot     os ee oat tet    Me
                                        book
                                                                                                                                                                                dy
                             this
                                                                             Cm &          BQ
                                                                                            uv vw
                                                                                                Introduction 3
     position of Hunzib among the Caucasian languages      guages of the Caucasus        the so-called autochthonous languages of the Caucasus are divided into
      ups: South Caucasian, North-West Caucasian and North-East Caucasian (cf.
   . 1981a:198).      The    South   group       consists     of        Georgian,     Mingrelian,        Laz     and
      e North-West          Caucasian    languages          are     Abkhaz,         Abaza,    Adyghe       (West-
     n), Kabardian (East-Circassian) and Ubykh. The North-East Caucasian
     5 are made up of the Daghestan and the Nakh languages. The Nakh
        are Chechen, Ingush and Bats. Hunzib is a Daghestan language.      guages    of Daghestan    ghestan languages are traditionally divided into three groups: the Avar-
    ‘sezic, the Lak-Dargva, and the Lezgic group. The separate languages with
     bers of their speakers are given in table 11.    tan   was   inhabited      by    1,802,600     people          in    1989.   Beside       speakers     of the
   nous   languages     of Daghestan,     some      231,800         Kumyks,         165,900   Russians,        75,500
    jani, 28,300 Nogays and 12,900 Tats then lived in this republic.   aghestan languages but six are exclusively spoken in Daghestan. Budukh,
       and Kryz are spoken in Azerbaijan only, Udi is spoken in Azerbaijan and
    _ Ysakhur and Lezgi are spoken both in Daghestan and in Azerbaijan.     and Khinalug are often considered isolates as their precise relationship
   n) Lezgic has not been settled yet. Archi speakers are officially considered
  ; in the school Avar is the medium of instruction.   figures for 1926 are from Vsesojuznaja perepis' naselenija 1926 goda, (tom V: Krymskaja ASSR,
*r0-Kavkazskij kraj, Dagestanskaja ASSR: narodnost’, rodnoj jazyk, vozrast, gramotnost’), Moskva,
  Central'nyj Gosudarstvennyj Arxiv Respubliki Dagestana (CGA) r. 22 op. 23 d. 1b, p. 346.
         figures are the numbers of speakers within Daghestan. The figures for 1967 were taken
        ki Narodov SSSR IV. Some of the figures are from the 1959 census, but most of them are
      ns by the authors of the grammatical sketches. It is not always clear whether they include
   lude speakers living outside Daghestan. The 1967 figure for Tsakhur is 15,000 speakers in all,
which 7,000 were living in Daghestan. The census figures for 1979 and 1989 are from the
  tanskaja Pravda 24 July 1990. The 1979 number of Udi speakers has been taken from Schulze
    4 A Grammar    of Hunzib
                                                                                                                                                                                                               Introduction
                                                                                                                                                                                                                       uction 5
   Table 1: Daghestan langua
                             ges with numbers of spe                                                             bove table Dargva has been treated as a single language; in fact, it consists
                                                     akers
                           1926                                                                                  y    dialects,   some     of   which        are   by    some       authors       regarded        as    separate
                                      1967               1979                           1989
                                                    USSR/ Daghestan
                                                                                                                     s (Kubachi, Megheb)2.
                                                                                   USSR/        Daghestan
   Avar-Andic-Tsezic
                                                                                                                     languages in Daghestan are Avar, Dargva, Lak, Lezgi, Tabasaran, Kumyk,
  Avar                 138,749    239,400
                                                                                                                  Tat and Russian; for Rutul, Tsakhur and Agul attempts are being made to
                                                 482,800/         418,600        604,200/            496,100   literary standards. The interest in the non-written languages has increased in
  Andic
 Akhvakh                3,677
                                                                                                                     s. The Avar newspaper Khaqiqat (‘Truth’) for instance regularly pub-
                                    5,000
                                                                                                               one    page    in non-written languages             such as Andi,            Bezhta, Tsez in 1991-1992.
 Andi                   7,681       9,000
  Bagval                3,054      4,000
                                                                                                                 ezic languages
 Botlikh                3,354      3,000
 Chamalal               3,438      4,000
 Godoberi               1,425      2,500
                                                                                                                     ic languages     can be divided           into     West    Tsezic        (Tsez,    Hinukh)        and    East
 Karata                5,305       5,000                                                                         Bezhta,     Hunzib),     while      Khvarshi         constitutes       a    separate    northern         branch.
 Tindi                 3,812                                                                                   dinukh, Bezhta and Hunzib are spoken in the Cuntinskj district3. Khvarshi is
                                  5,000
                                                                                                               mainly        in the   Cumadinskij        district,      which    is separated           from    Tsunta       by    a
Bezhta                 1,447      2,500                     see    1.1.3,                      see   1.1.3.           tain range. The Tsezics also live on the Daghestanian plains.
Hinukh                     _        200
Hunzib                    98       600                                                                             proper live in some 47 villages in the Cuntinskij district, the most im-
Khvarshi                          1,000                                                                        _of which are indicated on the map. They live furthermore in Xugeti (Cuma-
                                                                                                               |_ district), Samxal      and    Komsomol'skée            (Kiziljurtovskij         district),    VySatalovka
                                                                                                               skij district), Karatjube and Akaj (Babajurtovski district), and in the villages
                                                                                                                uSeti and Borozdinovka (Chechnia). The Hinukh          people mainly y live in the
                                                                                                                                                                    peop
                                              100,100/           83,400 118,400/                 91,700         of Ginux; some are found in Monastyrskaja, a village in the Kizljarskij
                                              287,300/          246,800 365,800/               280,400                                               12,100/          11,400                                               of Bezhta    are found         in the     Cuntinskij villages             BeZta, Xogar-Xota             and
                                                                              19,900/            13,800
                                                                                                                The first two villages have grown together, Tljadal' with its 500 inhabitants
                                                                                                                ed ten kilometres east of Bezta. The language spoken in Tljadal' differs
                                                                                                               from Bezhta proper. For a long time Bezhta have been living in Georgia,
                                                                                                               in Cantlisxuri and Saruso (see 1.2.2.). Lowland speakers of Bezhta live in
                                             382,600/       188,800         466,800/        204,400              Karauzek (Babajurtovskij
                                              15,000/        14,300          —20,700/
                                                                                                                                                        district), Vpered, Rybalka and Zareénoe (Kiz-
                                                                                              15,000
                                              75,200/        71,700           98,400/        78,200
                                                                                                               district).                                                           :
                                              13,500/         4,600           20,100/          5,200
                                                6,172
                                                                                                               Gon for further reading:    Comrie    (1981b), Klimov      (1986), Klimov       and Alekseev     (1980).
                                                                                                                 on transliteration of Russian names: the names of the languages and peoples are given
                                                                                                                 to the Library of Congress transliteration, which is closer to the Daghestanian pronun-
                                                                                                                 the names. Geographical and proper names are transliterated according to the academic
                                                                                                                Geographical names are given in italics. Therefore the Hunzib live in Gunzib, the Bezhta
                                                                                                               the Hinukh in Ginux.
6 A Grammar of Hunzib
                                                                                                                                                   Introduction 7
Map   1 Daghestan
                                                                   Cuntinskj district           “OS, (0)      Stavropo So. l® KALMYKIA   sem   republican borderli
      territory “°°              Cor   borderline
                                                                                                    Xvarsis
                                                                                                                                       alindi
                                                                            GEORGIA
                                                                           pituas   road                                                                           ~o-to—   Cunta region
                                                                           Zea      borderline
                                                                   unzib    live in the villages       of Gunzib,   Naxada   and     Garbutli in the    Cuntinskij
                                                             ct;     lowland Hunzib                                             and Suganovka
                                                                                                 live in Stal'skoe, Komsomol'skoe                        (Kiziljur-
                                                             qj district). A small number of Hunzib still live in Georgia, in the villages
                                                             sckaro and Saruso (see 1.2.2.).
  GEORGIA
                                                                    s of Khvarshi          live in the    Cumadinskij    district;   there   is little contact   be-
                                                             n Speakers of the other Tsezic languages and speakers of Khvarshi, because of
                                                                   tural border between the two districts. They live in the villages of Xonox,
                                                             $i, Santlada, Kvantlada, Xvajni, Niznoe Inoxvari and Verxnoe Inoxvari. In the
                                                               wo villages a strongly deviating dialect of Khvarshi is spoken. Their
8 A      Grammar   of Hunzib                                                                                                                                                                           Introduction 9neighbours are speakers of Tindi, of the Andic group. On the plains they live                            have schools with three-, eight- or eleven-year courses. In Gunzib, for
Oktjabrskoe (Kiziljurtovskij district). Table 2 shows the number of speakers of                         e is a three-year course; in Naxada and Garbutli an eight-year course.
Tsezic languages in the mountains and on the plains‘.                                                      finish their education in Tljadal' at an eleven-year boarding school.
                                                                                                    c unzib, Naxada, and Garbutli are not always allowed to finish school in
Table 2: numbers of speakers of Tsezic languages |
                                                                                                      xe people from Saruso are now moving to the lower part of Garbutli,
               1926 census       estimation 1967                       1992                         ar from school, they have asked for a second school. The village of
                                                    mountains        plains               total     a tly         got an eleven-year course; until recently all Hinukh children went to
                                                                                                                ish    the   last   three    classes.   The    Tsezics        on   the   plains        live   in   larger
Tsez                  3,276                7,000          7,500       6,500             14,000
Bezhta                1,447                2,500          4,500       2,500              7,000                  e education can more easily be obtained.
Hunzib                   98                  600            700       1,300              2,000
Hinukh                    -                  200            500           -                500                   pation of the Tsezic people is livestock-breeding, mainly sheep and
Khvarshi              1,019                1,000            900         600              1,500              sell       wool,    skins,      and   cheese,     which      is    famous          in    Daghestan       and
                                                                                                                Khvarshi people are also engaged                   in forestry. Everyone                 has a small
1.2. The Hunzib people                                                                                                potatoes and some vegetables, which is not easy because of the
1.2.1. Living circumstances, occupations, religion, sociolinguistics.
                                                                                                              oples are sunni muslims and many mosques have recently been
The climate in the mountainous Cuntinskij        district is characterised by exc
                                                                                                            rebuilt. The Tsezics are all much attached to their homeland. Those
precipitation: some 2,000 millimeters a year. The first snow can be expect
                                                                                                                  e plains or in Russia return at least once a year to their relatives in
October and winter lasts until April. The Tsezic mountain villages are quite iso!                           /
                                                                                                                   All the Tsezics are endogamous, marrying within their village and
some villages can be reached by car, most of them only on foot. Electric
                                                                                                                  le, within the family. Nowadays, marriage to a person of another
available, but supplies are often interrupted. In Tljadal’ and Gunzib people
                                                                                                                  not uncommon; when a non-Tsezic woman marries into a Tsezic
water from the river; in other villages from wells from which water is broug
                                                                                                                ie is expected to learn the language of her husband.
the villages by pipes. Bottled gas is occasionally brought to the villages whi
be reached by car. Most of the cooking is done on wood stoves. Ther                                                 ages are non-written. Avar and Russian are the medium of instruc-
hospitals in MeZduredie, Kidiro and Beita.                                                                        and are also used in newspapers, broadcasting and literature. The
                                                                                                                 es are spoken at home, with neighbours and friends in the village.
                                                                                                                understand Bezhta as well; the Hinukh know Tsez and some Bezhta.
4 The figures for 1926 are from Vsesojuznaja perepis' naselénija 1926 goda, (tom V: Krymskaja                    kij district the Bezhta language fulfills an important role. The Tsez
Severo-Kavkazskij kraj, Dagestanskaja ASSR: narodnost’, rodnoj jazyk, vozrast, gramotnost'),                     ith speakers        of Bezhta or        Hunzib,       while       speakers         of Khvarshi       use
1928, CGA r. 22 op. 23 d. 1b, pp. 346, 349. They are not totally reliable: the nun
                                                                                                                  Andic peoples. Speakers of the Tsezic languages living on the plains
nationality and language differ:
                          nationality (page 346)                language (page 349)                              Russian in communication with people of other nationalities. The
Tsez                              3,276                               3,198                                      a fair command              of both    Avar     and     Russian         but        Russian    is often
Bezhta                            1,447                               1A47                                       | have a far better command of these languages than women. There
Hunzib                               98                                 122                                      e between the Tsezic languages as spoken in the Cuntinskij district
Khvarshi                          1,019                               1,018
                                                                                                                  on the plains.
Another document gives the total number of people living in Hunzib villages as 263, but
them are presented   as Bezhta    (Materialy vsesojuznoj perepisi naselenija   1926 goda po Dages
                                                                                                                   left of Tsezic folklore. Traditional clothes are not worn                              any longer,
ASSR: spisok naselennyx mest Dagestanskoj ASSR, Maxaé-Kala: Dagstatupravlenie, 1927, CGA
op. 23, d. 1z, pp. 142-144). As the Tsezic peoples administratively belong to the Avar gro                         typical woollen socks and boots. These knitted boots are decorated
Separate figures are indicated in recent censuses. The figures for 1967 were taken fro!                          ry. Ancient wooden or metal utensils are almost non-existent. This is
Narodov SSSR IV; they are estimates. The figures for 1992 come from personal communicatio                         of the resettlements after the Second World War (see 1.2.2.). What
       10 A     Grammar         of Hunzjb
                                                                                                                                                                                                                                               Introduction              11
      little is left, is now sold
                                  to Georgian and Turkish
      and other necessities,                              merchants                     in exchange for                                                                                                                                         new 1 y         for med
                                                                                                                        also            I 1ad        to     mugr ate® .      All        Tsezic       migrants    Ww ent to          tk le
                                                                                                                                                ogre.      oe        j :    .                                .            .
                                                                                                                                -
     The Russian language spok                                                                                              y        and     Ri tl [jabski I]          istricts.    The     kolkhozes       in   Chechnia                were       exempt          fr ‘om                                  en by non-Russians in Dag                                                                         tion to supply products and pay taxes during 1944 and 1945
                                                                                                                                                                                                             °                                   9.     from the standard. Deviatio                             hestan differs considera
                                 ns concerning case and aspe
     not only for the elderly                                ct are common. This hg
                                persons in mountain vill                                                                          sented the resettlement as advantageous to the people, but me
     people and people on the                            ages but for highly educ
                               plains as well.                                                                          -_    Nich they   were carried out were quite severe and the people
                                                                                                                         cat we most of the men were in the army, only women, children and
     1.2.2. Recent Hunzib history5
                                                                                                                        a         were at home. Only one day before cepanre were they cou .
                                                                                                                                                                                    i            i                    to Che                  a, sO
     nowadays        the                                                                                                  wou on hat ‘hey could vary therwclves Many people .died on the
                              Cuntinskij district, near
                                                        the tiver Xvanor,         a tributary of the                       =      “the initial period in Chechnia. This was caused by the change of
    Avarskoe         Kojsu.     The   village
                                        of Gunzib consists of
    and    Todor,      which are at a height
                                                                three farmsteads Rodor,                                    -       used to eating wheat cereals only, whereas in Chechnia the main
                                             of 1,600 meters. In the
    must      have    been other Hunzib farmsteads, like Darbali nearnineteenth century                                 | sine) and the change in climate (they suffered from malaria).
                                                                                     Rodor,    which       is n         e Hunzib had left, people from neighbouring villages
                                                                                                                                                                                 came to p
                                                                                                                                                             i      i    i             to    plunder their
                                                                                                                               away timber from the houses as building i         i and
                                                                                                                                                                           material       the  cate ancd
                                                                                                                          a         which they had had to leave behind. The Georgian ae
                                                                                                                         I cromiscars resettled people from neighbouring districts into the       Kva     ij
                                                                                                                        ‘0 prevent the Daghestani from returning.
                                                                                                                                                                                                      ws              ‘                                         Il as in
                                                                                                                        while people started returning to their villages in Paes             —_
                                                                                                                          A report from early 1946 lists 1,600 people, including 7        Cheha
                                                                                                                        ; ho had tried to return to Georgia and had been sent back to       nee *.
  tory of the Chechen-Ingush ASSR was divided between the                                                               3 described as people 'not having      a  permanent  residence, working
                                                          Stavropol'skij kra                                                                     iaieving'10                                                  |
                                                                                                                        bo .                 up thieving'+¥.
                                                                                                                                                      September 1948 states that 1,176 persons had veturned with                                                                                                                                                                                                             epee               gecacs                                   re
                                                                                                                            ttle        to      33        villages      of      former Cuntinskij
                                                                                                                                                                              the                    district nee                                                             °
                                                                                                                            ed to stay and                                                        "" a second
                                                                                                                                                                   not let themse Ives be turned out           time.                                                      ;
                                                                                                                        had been given to Georgian kolkhozes!2, the interests of Georgians and
                                                                                                                    tani about the use of the pasture grounds were colliding. To reduce
                                                                                                                    / an F organise the use of the pasture grounds it was decided to concentrate
 villages and the whole vill                                                                                       ES
                             age of Ginux were deported
 and Bezhta villages had                                , while few people from                                                                                                       Dagestancev, proZivajuscix
                           to leave. Administratively                            Ts                                jovlenie Soveta Narodnyx Komissarov
                                                                                                                                                 i                              oa
                                                                                                                                                         546 ‘O peresclend ii v DASSR
                                                       the former Cuntinskij dis                                       oj SSR' 18 maja 1944, CGA r. 168 op. 34 d. 98, pp.                  SSSR 304 0 Tgotax
                                                                                                                                    previous     note        and    Postanovlenie         Soveta      Narodnyx    a       ect     ne          CGA     1       dil   on   be
                                                                                                                  7 1               xozjajstvam           pereselennym       i gornyx
                                                                                                                                                                             iz               j
                                                                                                                                                                                            rajonov     DASSR’, , wi      oul             a               .
5 For ancient Hunzib histo
                           ry, see MS, Rizaxanova (1990                                                                 5
                                                           ).
6 The former Chechen terri                                                                                                          aj j zapiska
                                                                                                                                             i   14 janvarja
                                                                                                                                                    j      j 1946, CGA r. . 411 op. 3 d. 21.   -               abr 1948,
                            tory in the Stavropol'skij kraj
7 Postanovlenie Soveta Nar                                    was called Groznenskaja ASSR
                            odnyx Komissarov 225/74ss                                        .                                      a vapiska predsedatelju Soveta Ministrov DASSR tov. A. Danijalovu, 27 sentjabrja
                                                              'O pereselenii na territorij
inguSskoj ASSR iz DASSR
                           5000 xozjajstv' 9 marta 1944,                                   u byvsej Cete          168 op. 35s. d. 51, pp. 505-507.
                                                            CGA x. 168 op. 35s d. 21,
                                                                                          Pp. 189-190,                              lenie ‘SNK SSSR           1162 25 maja         1945, nv..
              12 A Grammar of Hunzib                                                                                                                                                                                                                                                                               Introduction 13
            Soon           after                                                                                                                                                         d to give in. The main motivation of the government was to cultivate
                                        this          re port         the        resolution                     ‘Abo                                                                   on the plains. The plains were up till then inhabited by few people but
            kolkhoz f,                                                      .                                          ut the economic                 organicat:
                                                                                                                                                                                           area that could be developed for the purposes of agriculture and
           having migrated                                to ie             eee             Cumadins       and former Cuntinskij isn
                 ;
           organised               in          Kidj                € new
                                                                     .                   districts’ kij,
                                                                                                     declar ed d                                                                          It is also likely that the government wanted to exert more control
                                                                                             ;                   that collective far
           farmers coming
                       : Kidi                                                                                                                                                        mountain peoples who opposed the collectivisation and still adhered to
                              ro, Chec
                            from  Xuprhnia
                                       i and after
                                                Ginu1x.Octo
                                                         It ber
                                                             stric1948
                                                                  tly 13forbade the acce ptan
                                                                                           tanece aof                                                                                lous habits, which, according to the government, inhibited their progress.                                                                                                                                                                                     the resettlements            were   now     better   planned    than    after the war,         difficulties
                                                                                                                                                                                          ent    kind   occurred.        There    were     enormous         housing       problems      and         a
                                                                                                                                                                                    of drinking water!7, As people used irrigation water for drinking and
                                                                                                                                                                                    many diseases appeared. The existing collective farms were unwilling to
                                                                                                                                                                                    the     migrants.       The    deplorable      situation   at   the     sovkhoz       in    Stal'skoe   was
                                                                                                                                                                                      in several reports.
        ckaro ,             oa
       and Xo . Nota verte tite a    BeZta settled in Cantlisxuri, and those of G;                                                                                            r the tension between Georgians and Daghestani in Georgia has become
       the Hunzib from Txelisekars ° After a quarrel with their Georgian neigh                                                                                                  fe. People from Saruso are coming back to Daghestan at their own
                                                                                    ecided to migrate to the villages Komsomo]                                                2», They settle in Naxada, Garbutli, Stal'skoe and Susanovka. The Daghestan
                                                                                                                                                                                    mt has reached an agreement with the Georgian government. When the
                                    Y    sixties             untilF        the ‘mid                               .                                                                 allowing the Georgians to use the Daghestan pastures in the region of
                                                                                                Seventies                  it was        Daghestanian          gover.                     msk, expires in 1994, the Georgians will have to withdraw their cattle.
                      y
                                         ""                     vars         and          Laks
                                                                                                                                                                                     mn will then become available to Bezhta and Hunzib people coming from
     Sov etskij,                                                                                           as     well
                            Cumadinski                                                                                          who      were
                                                      j l,   and                                                                                to     move
                                                                          Carodinski                                                                             from
     tovskij, Kizljarskij                                                                       ly j       di1s tr ‘icts
                                        J an and               .
                                                                          ovskij eyedistricts, Officially, People were ki;
                                                                                                                           to    the
                                                          Babajurt                                                      not   force
                                                                                                                                         Kiziljurtovs
                                                                                                                          ly,
                                                                                                                                                                             problem is the diffi| culties between the Tsez and the Bezhta. There
                                                                                                                                                                                                             |                                    are far
    (‘Resettlement                  of mountai                                                                                                                                 ez         than    Bezhta,    but
                                                                                                                                                                                                                      |  |
                                                                                                                                                                                                                    the centre
                                                             ain people                  to the plains is the way                                                                                                                   of the     Cuntinskij      district        (including     the
                                                                                                                                                to abundan                           airport, fuel supplies, administration) is BeZta. In 1991 it was
                                                                                                                                                                                                                                                      decided to
                                                                                                                                                       .           “e         e centre to the Tsez village Kidiro, which cannot be reached by helicopter
                                                                                                                                                                                    with difficulty by car. All political and cultural organisations are to be
                                                                                                                                                                            _to Kidiro, which increases unemployment in BeZta. As the government does
                                                                                                                                                                            low the district to be split up, the Bezhta declared autonomy for their
                                                                                                                                                                               and call it the ‘Bezhta part of the Cuntinskij district’. The division of the
                                                                                                                                                                               ij district does not seem to be inspired by practical considerations.","[5, 6, 7, 8, 9, 10, 11, 12, 13, 14, 15, 16, 17]"
"The first work in which extensive materials from Tsezic languages were used                                      icles by Gudava, Lomtadze and Imnajgvili, there are two historical-
                                                                                                             ive   studies of the Tsezic languages: Gudava (1979) and Lomtadze (1984).
Dirr (1909), though no Hunzib material was included. During and after the                                 veMegrelidze (1940, 1955) published a few articles on Tsez, but it was only i                                  venties A.E. Kibrik and S.V. Kodzasov headed many expeditions to
fifties that the study of the Tsezic languages was taken up. The mono                                         gions of Daghestan in order to study a large number of languages.
                                                                                                               ted in grammatical studies (Kibrik, Kodzasov, and Olovjannikova 1972;
                                                             ‘
18 The figures for 1886 are from Posemejnyj spisok Zitelej Gunibskogo okruga Ancuxo-Kaputi                Kodzasov, Olovjannikova, and Samedov 1977, Kibrik a.o. 1982) and many
naibstva, CGA f. 21 op.5 d.73. The 1926 figures are from Materialy vsesojuznej perepisi                   ions on prosody (Kibrik and Kodzasov                1978), syntax (Kibrik 1980, 1981) and
1926 goda po Dagestanskoj ASSR: spisok naselennyx mest Dagestanskoj ASSR, Maxai                           (Kibrik and Kodzasov1988, 1990). Participants in these expeditions also used
Dagstatupravlenie, 1927, CGA r. 22 op. 23 d. 1z, pp. 142-144. The figures for 1987 come
                                                                                                      material in their works (Kibrik and Testelec, Boguslavskaja 1989).
Tijadal' administration and the administration of the sovkhoz U. Bujnakskij in Stal'skoe and
been published in Rizaxanova 1990. The number of Hunzib outside Daghestan seems quite
                                                                                                           titute for Language, Literature and Art in Maxackala, several dictionaries
me: young men serving in the army and adult men working in Russia and the Central-                        written (Tsezic and Andic) languages have been prepared. These include
republics are always counted with their household in the Daghestan. Few Hunzib have perm              W-Russian, Khvarshi-Russian and Tsez-Russian dictionaries. Unfortunately, none
residence outside Daghestan and the specific Hunzib regions. The first three figures for 19                 have been published.
from the Upravlenie BeZtinskogo uéastka v sostave Cuntinskogo rajona, the last two are
same as in 1987 because no major migrations have taken place in those villages. The fig               Fieldwork
Stal'skoe is not easy to define: families which have been living together for years are now sp!
because the younger generation builds its own houses now that parcels have been divide                        to     gather     material     for   this   grammar,     I have     spent    three    periods
number for Saruso is kept unspecified because of the large migration from Saruso to Stal             ader
                                                                                                     ct     g on-site     fieldwork;       the first from   September     1990   until Januari     1991;     the
SuSanovka, Naxada and especially to Garbutli, which is expanding quickly.
                                                                                                                                                                                                                                   Introduction         17                                      #1 June 1992; and a third, short period in the spri                                         the word. It is realised as higher intensity, in some cases (also) as length
                                 checked and clarified the previously gathered data. M.
                      spent in Stal'skoe, in lowland               Daghestan.       My    main informants
                ynat Atranalieva, Mr.                                                                                         fas        five noun           classes, which       serve     as the basis             for agreement             between
                                             Asxabali Abdulxalikov,             and,     in the autumn         of
  Mr. Sarapudin Omarov. They were all working at the school. Many                                                             nd         coreferent         adjectives,    pronouns,        verbs          and      adverbial           constructions.
                                                                  stories
  told by Mr. Zagir Murtuzov, now living in Maxatkala but                                                                         t in      adjectives    verbs is generally indicated by class ‘Prefixes;
                                                                                                                                                                and
                                                                       originating
  Garbutli, and by DzZamaludin Atranaliev and his wife
                                                               Patimat, the parent                                            nt in some verbs,   in  the   auxiliary and in pronouns is (also) indicated by
  Sukajnat. They also assisted me in checking lexical material.                                                              ny: The agreement     operates    on a nominative-ergative basis. The maximal
                                                                 I gained much ins
  by observing the conversation of the Atranaliev family and other                                                           of five classes is found with the prefixes in the singular. In the plural only
                                                                     members o:
  community. Altogether six weeks were spent in the Cuntinskij                                                              Hiaction ‘human’ vs. ‘non-human’ is made. With apophony we always find a
                                                                  district, mainl
  order to check material gathered on the plains and
                                                       to look for difference                                                     mber of distinctions than with the class prefixes.
  speech between the villages. I received useful informatio
                                                            n from Mr. Sad                                                  are     four     nominal          stems     from     which    the    case       forms        are     derived:      the   base
  Kebedmagomedov              (Gunzib),      Mr.     Abakar        Terguev,
 (Naxada), and Mr. Xisbula Magomedov (Garbutli). Mrs.
                                                                                Mrs.      Mariam         Ibamus            the oblique singular stem, the plural stem and the oblique plural stem. m
                                                         Samsijat Turieva,                                                 stem is derived from the base stem by a plural suffix (there are 13 plur:
 Mariam Magomedova (Tljadal), Mr. Sejxmagomed Imammago
                                                          medov (Gunzib),                                                          the     suffix      -la     is   productive).         From        the    base     and         plural stems          the
 HadzZimuratis Magomed and Mrs. Lato Aminat (Naxada)
                                                     were so kind as to tell                                                tive     is formed          by     means      of a zero       ending,          which     is never indicated. The
 some     stories.
                                                                                                                              singular stem is formed                     from    the base stem by a stem-extending oblique
1.33. This book: part I, I, and I                                                                                           eme     (there      are    24 ways         to derive    an oblique             stem     from       the base        stem, the
                                                                                                                          < li is productive). The oblique plural stem is derived from the plural stem Py
 This book consists of three parts. Part I is a gramma                                                                      lique morpheme -la. Oblique case endings (ergative, genitive, instrumenta.
                                                          tical sketch of the H
 language. It contains six chapters, covering the phonol                                                                            endings) are added to the oblique stems.
                                                         ogy, morphology and syn
 The material presented here was elicited or taken from                                                                   i. ipa               endings can be followed by the approximative suffix. After the
                                                             the texts of part II. Pa
 is    preceded      by   a   table   of   contents,    a   list                                                            ndings         or the approximative                suffix, two directional suffixes can occur,
                                                                     of    abbreviations         and     a   table
 transcription.                                                                                                           e and translative. The local endings can be accompanied by adverbs whic
                                                                                                                          orce their meaning.
Part    II is a corpus        of texts.    All texts have          been    morphologically             analysed
interlinear glosses are given, besides a more literary translat                                                           onstrative pronouns in the nominative singular distinguish between classes
                                                                ion. Most texts wi
recorded and later transcribed by Sukajnat Atranalieva and                                                                5 and 2/4. The oblique singular and the plural cases lack this distinction. There
                                                            myself.
                                                                                                                      ""three degrees of distance: near the                           speaker          'this',     near     the    hearer       'that', far
Part III is a Hunzib-English           lexicon, containing         about     2,000 entries. The final che             fi both speaker and hearer ‘yonder'.
up of these words was conducted with Sukajnat Atranalieva.
                                                           Appendices conce
dialectal     differences,  colour terms, names of                                                                    Hunzib verb consists of a central part, the stem, which can be preceded by a
                                                                     days:    and      months,     and       petrif
directional    elements, are added to the lexicon.                                                                       prefix and followed by endings. Simple stems consist of a root only, complex
                                                                                                                      ms of a root and one or more derivational suffixes. The most frequent verbal
1.4. Introduction to the Hunzib language
                                                                                                                        structures are: CVCV and VCV. Almost half of the verbs have the possibility
The Hunzib language has 27 consonants and 16                                                                          agree in class with the S/P by means of a class prefix. A small number of roots
                                                   vowels. Like the other Tse
languages, Hunzib lacks an Opposition of tense and                                                                    w alternation of the root vowel according to the class of the S/P. Half of the
                                                    lax consonants, a in contrast                                     |
Avar and the Andic languages.                 Word                                                                         can be disrupted by a plural infix.
                                                       stress is generally linked to the prefi
                                                                                                                          Hunzib          verb has an embryonic                    personal conjugation                  in the present tense:
                                                                                                                            of the          first     and      second     person     have       an     ending        added         to    the    stem     as
18 A   Grammar       of Hunzib                                                                                                                                                                               Phonology 19opposed to forms of the third person, which are identical with the stem.
finite and infinite verb forms are synthetic. Analytic predicates consist of a fo
the verb ‘to be’ and a preceding gerund, or a participle.
The following valency types occur: (1) Subject; (2) Agent, Patient; (3) Experie:
Patient;   (4)   Subject,   Complement;    (5)   Agent,   Patient,   Complement;   (6) Agent;           onant chart
Agent, Complement.          Derivational suffixes can affect the valency of the verb .
                                                                                                        mts are the following:                                                                                                         plosive                                 affricate       fricative
                                                                                                         ved     asp             ej              asp     ej      ved     vel
                                                                                                                    Pp           Pp’
                                                                                                                    t            t
                                                                                                                                                                           aman «&
                                                                                                                                                         by
                                                                                                                                                 ~~
                                                                                                                                                                 oN
                                                                                                                                 =)
                                                                                                                    ™
                                                                                                                                                                           X
                                                                                                                                                                           HG
                                                                                                    onants are: m, n, 1, r, y, w.                                                                                                   deviations from IPA: A is IPA [4], X is IPA [tt], & is IPA [x], & is IPA [¥], x
                                                                                                   lottal release        of the            ejectives     is often     difficult        to hear,   and     there     is a lot of
                                                                                                  lion between           speakers.            With      some    speakers             the   distinction    of aspirated      vs.
                                                                                                 ive is essentially a distinction of aspirated vs. non-aspirated. In final position
                                                                                                 ppposition   between                  voiceless        and    voiced     is preserved.           If in this position         a
                                                                                                 1d consonant            loses       its     voicedness,       it nevertheless              remains      distinct    from   the
                                                                                                 esponding aspirated consonant by the absence of aspiration.                                                                                                 phoneme      /?/ is in word-initial position before a vowel perceived as a weak
                                                                                                 al stop; there is no opposition between /?V/ and /#V/. When a morpheme
                                                                                                   initial /?/ occurs in non-initial position, e.g. in compounds or with
                                                                                                luplication (see 2.6.7.), there is a clear glottal stop. /?/ does not occur in final
                                                                                                tion. For convenience                      and     in accordance        with tradition,           /?/ is not written in
20 A Grammar of Hunzib                    -                                                                                                                                                                                               Phonology 21initial    position!9.        Examples:         tye [(?)tye] 'l-send', e&=a=?lye                 [(?)eta?tye
leave.behind/1', oden [(?)ogen] ‘four’, o.?ogen [(?)o?0qgen]                            ‘four each’.
Minimal pairs for /?/-/y/ in intervocalic position are, e.g.:                                                                    / are distinct          phonemes.             However,               I found        free variation between              /r/
-i?er.u_‘smal]'20                                    -tye-r.u_'send-PPT'                                                         yen with a single informant in: raxas/laxas ‘chain’,                                                     Seluk’/Seruk
n-i?aa-r.u_'5-be.wet-PPT'                            niyar.u      ‘sweet!                                                       ¥akurtan/@akult'an ‘beet’, and akit’4r/aki@él ‘tale’.
et=a=iye 'l-leave.behind/1'                          y-et=a=y=iye           '2-leave.behind/2'
                                                                                                                                 21
The alveolar plosives /d/, /t/ en /t'/ are realised somewhat more front than
en /c/, which in their turn are more front than /z/ en /s/.                                                                      vowels
Strictly speaking, the uvulars are back velar consonants. The phoneme /q                                                        vowels of Hunzib are:                   front             central              back
clearly a plosive, but has slight friction with some informants; /q/ has n                                                                                              i                     i                    u
friction than /q/.                                                                                                                                                      e                         a                  o
The   resonant     /w/      is realised by some              informants      as a bilabial approximant,
others as a labiodental.             The       loan word       nowt       ‘fuel’ is realised with a bilal              ‘realised somewhat higher than IPA [o]; /e/ is IPA [e], and /«/ is lower
resonant only.
                                                                                                                                retracted than IPA [a].
2.1.3. Phonemic      status
                                                                                                                           i.    ised vowels
                                                                                                                       y
/i/ and /y/ are in complementary distribution and represent in fact one phone                                          yels also occur nasalised:                       front             central              back
and so do /u/ and /w/. Strictly phonemically, the affricates c, c, & &, k, an                                                                                                                     2                  ~
                                                                                                                                                                        t                         i                  i
are sequences of two phonemes:                    /ts/, /ts/, /t8/, /t8/, /tA/, and /th/.","[18, 19, 20, 21]"
"                                                                                                        Chart 4: Attributive, substantival and predicative use of the adjectives                                                                                                                         attributively                           substantivally             predicatively
                                                                                                                         sg                    pl                sg       pl                sg              pl
                                                                                                        NOM              -u       car                           “us       -ar               -O/(-u)       = -ar
                                                                                                        OBL              -O/(-u)-ar                             -o        -al-la
                                                                                                        Examples:
                                                                                                        y-i?er.u_ kid                                           ‘small girl’ (2-small girl/2)
                                                                                                        kid y-i?er lo                                           ‘the girl is small' (girl/2 2-small be/2)
                                                                                                        y-i?er kid-ba-x              m-aca          har«        ‘the small girl sees a cow'
                                                                                                        (2-small girl-OBL-DAT 4-see-PRES cow/4)
                                                                                                        y-i?er-x-«       m-ac'a         hara                    ‘the small (one) sees a cow'
                                                                                                        (2-small-OBL-DAT 4-see-PRES cow/4)
                                                                                                        gogo b-i?er-ar kid-ba-la-s         ‘the house of the small girls’
                                                                                                        (house/5 hpl-small-PL girl-PL-OBL-~GEN)
                                                                                                        b-i?er-al-la-s        t'e&-la                           ‘the books of the small ones’
                                                                                                        (hpl-small-PL-OBL-GEN book/5-PL)                                                                                                    _
 73 There are three groups of nouns containing -Ai: (1) Avar loans containing -Ai already in A
 eg. maduhanii ‘neighbours’, hélmagAi ‘friendship’, xexAi ‘speed’; (2) nouns containing the suffi
 “Ai, but without simplex in Hunzib, axran.Ai ‘guard’; (3) nouns with the suffix -Ai added
 simplex, like the examples given above.
                                                                                                                                           lorphology: adjectives, pronouns, Postpositions, adverbs,
58 A Grammar of Hunzib                                                                                                                                                                               preverbs, numerals 59
                                                                                                                                       M                  ect
| 442. Agreement with nouns
                                                                                                                                ogu-kar.u         kid     y-aqe-r                      ‘just that girl came’
                                                                                                                                (that/2-very girl/2 2-come-PRET)
 About 15 adjectives show agreement by means of class prefixes:                                                                 ag-ra-kar-ar o%-da m-aqe-r           5just those boys came'
 class singular                          plural                                                                                 (that-PL-very-PL boy/1-PL hpl-come-PRET)
 1           i?er.u oe                 ‘small boy’                b-i?er-ar     o%-da                                           oAu-kér kid-bo-s kaz                 ‘the scarf of that very    girl’
 2           y-i?er.u kid              ‘small girl’               b-i?er-ar     kid-ba                                          (that/OBL-very girl-OBL-GEN scarf/5)
                                                                                                                                                                                             7""
                                                                                                                                i?er-kar-o-l...85 gul-un lo gik’-a-a (23/43)
             b-i?er.u        wa        ‘small dog’                r-i?er-ar     wa-ba                                           (-small-very-OBL-ERG apple/4 put/4-GER be/4 mouth-
                                                                                                                                                                                   OBL-DAT)
             r-i?er.u       qam        ‘small head’               r-i?er-ar     qam-a                                              ; the youngest put the apple into her mouth'
             r-i?er.u       qara       ‘small child               b-i?er-ar     dara                                            og a&qe-r-kar.u di?i aca-r         T saw the
                                                                                                                                (that/1 1-come-PPT-very me/DAT                   1-see-PRET)
 Adjectives with class                  prefixes are        for  instance: -iqq.u ‘big’, -ixal.u ‘long’,                                                                                             vey one who   cane (here)
 eixx.u ‘warm’, -«®&.u                  ‘cold', -d38.u     ‘low’. Adjectives like Kott.u ‘good’, cxssa                         4.1.4.2. -Aé.r.u ‘alike'74
                                          ‘rich’ have      no     such   prefixes.   Adjectives        taken from    Avar
 ‘bad’, i&il.u ‘old’, be’edab
                                                                                                  material       the word      T          ae                   wey     oe
 usually        have        a plural   form    in -la: (be%edab-la),           but    in our                                   ne              A€ru denotes similar ity. It follows nouns, demonstratives, and
                                                                               s form
 padardéw ‘Azerbaijani’ retained the Avar plural form padardl. Avar adjective                                                     a      , which can themselves be inflected. The suffix is unstres
                                                                                                                                                                                                    sed after a dative
                                                     form: Sddalab ‘silly’, Sadal-li- s
 oblique stems by adding -li to the Avar short                                                                                 ending. When used as a noun, -Aé.r.u is followed
                                                                                                                                                                                     by case-endings.
     'silly-OBL-GEN'.                                                                                                          kid
                                                                                                                               Girl/2iyu-Ae .r.u
                                                                                                                                        mothe r loake be/2           ‘ the daughter looks like the mother'     4.1.3. Comparative                                                                                                        kid-ba t iyu-Ae
                                                                                                                               cara       athe .r-ar alive PL be/npd ‘ the daughters look like their mother'
                                                                    form. The        comparative        ending    -yaa   is
     The adjective has no special comparative
                                                                                                                                 -ba e iyu-wa
                                                                                                                               n/ar      so   -Ae.r-
                                                                                                                                                tt   ao                 PL be/h >
                                                                                                                                                                                ‘         daughters look like
     added to the object of comparison (3.6.1,):                                                                                                                                                          i their mothers’
     ag di-yxx          qan.u       xi iqd.u    lo                 ""he is two years older than I am'
                                                                                                                               iyu-l r-uwo        agaa-s      Zu xank’al         maduhan-li-I-te.r.u
     (that/1 me/OBL-COMP                two year/5 1-big be/1)
                                                                                                                               (mother-ERG 5-do-PRES so-GEN self khinkal/5 neighb
                                                                                                                                                                                  our-OBL-ERG-alike)
     A very high degree can be indicated as in the following sentences:                                                                ‘mother makes the same khinkal as the neighbour’
     ogu     kid     bi8$u        axu=y=dcer.u        lo           ‘that girl is most beautiful!                              bodu      qoqo-o li Scu il-do qoqé-o-Ne.r.u
     (that/2 girl/2 very beautiful/2 be/2)                                                         ,                          (this/OBL house-DAT be/3 door/3 we/OBL-INS
                                                                                                                                                                         house-DAT-alike)
     ogu lider-al-la-yxn axu=y=4cer.u lo ‘she is the most beautiful of all’                                                         ‘in this house is a door as in our house’
     (that/2 every-PL-OBL-COMP beautiful/2 be/2)                                                                              h3s_niSe...A.el-Xo-Ae.r.u zag-an li... (18/49)
                                                                                                                              (one night/5 three/OBL-SUP-alike find-GER be/5)
     4.14.         -kér.u     and -Aé.r.u                                                                                              ‘one night, it must have been about three ‘o
                                                                                                                                                                                    clock...""
                                                                                                                              iyu-Ae.r-o-1       xabér      m-iye-n        lo
     4.1.4.1. -Kér.u ‘very, just’                                                                                                                                                                          7
                                                                                                                              (mother/2-alike-OBL-ERG                story/4 4-send-GER be/4)
     The     suffix -ké&r.u          ‘very' follows base, oblique             and     plural stems         of adjectives,              ‘the one who looks like mother tells a story’
                                                                               small one, the
     demonstratives, numerals or past participle, e.g. i?er-Aor.u ‘just that
                                                                             of them’. When,
     very small one’, ag-Kar.u ‘just he, precisely he’, h3s-kar.u ‘one
     used as a noun -kéa.u is followed by case-endi   ngs.
                                                                                                                              —_—
                                                                                                                              74 The
                                                                                                                                       suffix -Aé.r.u   is related    to terminative   -a.Ae   (5.11.5.)
 60 A Grammar of Hunzib
                                                                                                                                                 Morphology:               adjectives, Pronouns, postpositions,
                                                                                                                                                                      *       adjecti                           adverbs, Preverbs, numerals 61
4.2. Pronouns
                                                                                                                                          when     used        attributively.          As     bad/bodu          and      bal/bolu
                                                                                                                                                                   ibuti                                                                   are   not    kept        apart
4.2.1. Personal pronouns                                                                                                                 oblique        singular           forms,     the
                                                                                                                                                                                                                                                                            in the
                                                                                                                                                                                              translation       'this'
                                                                                                                                                                                               is used for both bad/bodu
                                                                                                                                         bal/bolu, y whereas ag/ogu is tran                                                    and
                                                                                                                                                                             slated with th ' ‘that’. Whe
Personal pronouns do not formally distinguish between the nominative and the                                                             demonstratives are fully inflected.                                              i
ergative case. There are no separate pronouns for the third person; demonstrative                                                                                                                         nm tee eabetantivaly the
pronouns are used instead. Hunzib has no possessive pronouns; the genitive and                                                           Chart 5: Inflection of demonstrative pronouns
instrumental cases of the personal pronouns are also used to indicate possession.                                                                                           -
                 me                   you                       we
                                                                                                                                                                                              this                            this                           that
                                                                                      yo uP
                                                                                                                                        class                                       1/3/5      | 2/4                1/3/5 | 2/4                   1/3/5|         2/4
NOM/ERG          da                   ma                        ile                   mize
GEN              diye                 diba                      ilu-s                 mizu-s                                            Attributively | NOM | bad | bodu | bal | bolu
DATS             di?i             dibi
                                                                                                                                                                                                                                                 ag | ogu
                                                                ilu-u                 mizu-u                                                                     OBL                                   boAu
INS                                                                                                                                                                                                                                                    olu
                 di-do            diba-d/du-do76 il-do                                miz-do
OBL              di-              du-                           ilu-                  mizu-                                                                      PL                        bad-ra                     bal-l                            ag-ra
                                                                                                                                        Substantivally         | NOM         | bad
Besides     ilu-s/il-do      ‘ours,     our    family's’     there     is il-do-s/il-do-d             ‘ours,   our   nation's’,                                                                    bodu      | bal               bolu            ag             ogu
-do in these forms is the approximative suffix, see 3.5. Example:                                                                                               GEN                                   boAu-s
ag il-do-s       lo, il-do                                                                                                                                                                                                                             oAu-s
                                SagarAi-lo-s          gat’                                                                                                      NOMPL                  bad-ra                         bal-la
(that/1    we/OBL-APPR-GEN                  be/1   we/OBL-INS           relatives-OBL-GEN be.not)                                                                                                                                                     ag-ra
          ‘he is from our nation, he is not from our family’                                                                                                    GENPL                  bad-ra-s                       bal-la-s                        ag-ra-s
4.2.2. Demonstrative pronouns
                                                                                                                                                                                       Strative      with    root     vowel      o in the        nominative           and   ya-
Demonstrative pronouns in the nominative singular disting
                                                               uish between classes
1/3/5 and 2/4, the latter having final -u.77 The distinction is absent in the oblique                                                  the attribution of stress, Examples                            © nominative. The prefix does not count for
                                                                                                                                                                           :
singular cases and in the plural. There are three degrees of distance:                                                                 ya-?ig aqe-r
                                                                                                                                                                                                             ‘he came’
                                                                                                                                       (ANAPH-that/1            1-come-PRET)
                                                                          1/3/5               2/4
1. near the speaker 'this'                                               bad                                                           ya-b3d     o%e     diye            tugban
                                                                                              ~—_—srdbodu                                                                             lo is my enemy‘        ‘this boy
2. near the hearer ‘that'                                                bal      —           bolu                                  (ANAPH-this/1 boy/1 me/GEN
                                                                                                                                                                 enemy/1 be/1)
3. far from both speaker and hearer 'yonder'                                                                                        yo-boAu-l xabér m-iye-r                                         ”
                                                                         ag                   ogu                                                                            ‘it wa s she who told the story'
                                                                                                                                  _ (ANAPH-this/OBL-ERG Story/4
                                                                                                                                                                4-send-PRET)
The demonstrative bal/bolu is used considerably less than the other two. The                                                      _Ya-bodu-l xabér m-iye-r
demonstratives distinguish between nominati                                                                                                                                 ‘it wa s he who told t
                                            ve and oblique cases in the singul.                                                   _ (ANAPH-this/OBL-ERG story/4                                             '
                                                                                                                                                                4-send-PRET)
                                                                                                                                                                                                                                                 meen
75 There is one expression with pronouns containing the elative form of the dative (di?i-s, dibi-a,                                The demonstratives may be foll
etc.) It is followed by the dative of the same personal pronouns, meaning ‘I myself, 'you yourself
                                                                                                                                                                  owed by the suffix                                     -sa78,      The     suffix does
                                                                                                                                   for the attribution of stress.                                                                                               not count
(Ru. ‘sam soboj’): ma dibi-s dibi dere e%e ‘you sit there by yourself {you you/DAT-                                                                               Examples:
you/DAT     down 1-sit-IMP)'.
                                                                                                                                  78          soe          :
76 The instrumental forms diba-d and du-do are in free variation.                                                                       Combinat ions     like ya-?5g-sa           are possible.     The
                                                                                                                                                                                            exact meaning of 83 is
                                                                                                                            _     itis not glossed Separately. Bo,                                                           unclear to me; therefore
77 In Garbutli the distinction between the noun classes in the pronouns is completely absent;                                                                  - : Boguslavskajaj 1989 treats suffixe                                                                                                                            :     according to her they are used                                      s     simi      to -sa in Bezhta and Kiwarshi;
appendix 1 to the lexicon.                                                                                                                                          to single out an object by a charac
                                                                                                                                  the suffixes are regularly                                            characte teristic feature. In these languages
                                                                                                                                                              used with                adjectives    and    Pronouns;    in   Hunzib,   however,       -sa   rarely   occurs.
62 A Grammar of Hunzib                                                                                                             Morphology: adjectives, pronouns, postpositions, adverbs, preverbs, numerals
                                                                                                                                                                                                                63é6gu-sa kid ftox-é6ys                                            ‘that girl will not stay'                                  4.2.4. Indefinite pronouns
(that/2-sa girl/2 stay-FUTN)
                                                                 ‘this one did not die, he stayed alive’                    Indefinite    pronouns       are formed   by adding         the indefinite    (INDEF)
b4l-sa_wh-fs,           bal      ffoxe-r     (16/8)                                                                                                                                                                   particle di to
                                                                                                                           interrogative pronouns; it does not count for the attribution of stress, eg.
(this/1-sa 1-die-PRETN this/1 stay-PRET)                                                                                                                                                                suk'u di
béAu-l-sa           batiyab        xabfér m-iye-r                ‘this one told a special story’                           ‘someone’, Siyo di ‘something’, niyo di ‘somewhere’, hidil di ‘some’. Indefinit
                                                                                                                                                                                                              e
                                                                                                                           forms cannot be combined            with negative or interrogative verb forms.
(this/OBL-ERG-sa special story/4 4-send)
                                                                                                                           suk'u     di   aq'e-r                 ‘someone       came'
The roots bad, bal and ag also occur in the following expressions (see 6.2. for |                                          (who     INDEF    1-come-PRET)
their attributive counterparts):                                                                                           da sa-y di nix-ar tek                 ‘I gave the book to someone'
badaa          'so, like this'       balaa_      ‘so, like this'          ogaa      ‘so, like that'                        (me who/OBL-OBL-DAT INDEF give-PRET book/5)
badil  ‘this much’                   balil     = ‘this much’              agil      ‘that much'                            This clitic can also be added         to the predicate of sentences           containing an interroga-
ba?i = ‘here'                        bali        ‘here’                   agi       ‘there’                               _tive element (see 5.12.).","[39, 40, 41, 42]"
"131 Stems of verbal compounds are given with a double hyphen, whether the second part has a
class prefix or not. The stem -eZe=ahu has the following inflection: eZe=?xhu, y-eZe=y=ahu, b-
eZe=b=ahu,      etc.
132 Avar verbs have an infinitive ending in -ize, -ezi, or a masdar ending in -i.
                                                                                                                         Syntax 117 6. Syntax 6.1. Noun phrase 6.1.1. Word             order within the noun phrase A noun can be preceded by determining pronouns, numerals, adjectives, participles,
 and nouns.               The neutral overall order of these elements is: (1) pronoun in the
 genitive      or        instrumental,         (2)    pronoun          in    the     nominative     or     oblique,    (3)    reflexive
 pronoun, (4) numeral, (5) adjective and/or participle, (6) attributive noun, (7) head
 noun!33, The mutual order of adjectives and participles is not fixed. Examples:
diye;       oguy          isz    (21/25)                                     ‘that, sister7 of mine,'
3g-Ta-81          ag            qoqo7                                        ‘that housey of them,'
boluy       Zini-s3         kucuz          (21/ 65)             .            ‘this    whelp7z   of his;'Zini-sg      hald.ug             latiz     (21/35)                           ‘his own3 whites clothes,’
diye,       bad           h3sq       boc-lo-sg         Zo7     (25/27)
          'thisp oneg sheep, (thing) of mine,’
2g2     buAii            lod.erg      ivers    o%e7       (20/7)             ‘thaty small; boyz who            iss at home’
his,      Soloqanabs                 armiya-li-i-s            aqe-r.us        oZe7 (11/2)
         oneg youngs boy7 who                          had returned; from the army'
sid,     b-idqd.us              dhiy.us       xOx-i-i7        (25/14)        ‘in ag bigs hollows treey
qan.u,         y-idd.us            kil-u-s¢          kawuz                   ‘two, bigs irong gates’
odu     xan-li-dg               o%-di-sg ilbay (21/29)                       ‘the pigeon of the song of that khan,’Participles are usually                    immediately              preceded         by their arguments          and/or       circum-
stants. Examples:
htya-d      r-ac-ar fit’ (21/11)                                             ‘a knife covered with blood'
(blood/OBL-INS 5-be.filled-PPT knife/5)
maha-X         lod.er.u            yurga                                    ‘the horse in the courtyard’
(courtyard-SUP being/4 ambler/4)
xalq b-u.wé&.t’-er                   zaban-li-i                             ‘at the time the people were sleeping’
(people/4 4-sleep/PL-PPT time-OBL-DAT)133 Sometimes            attributive elements follow their head noun, which yields a tailing effect: Sadamg
oguy    (25/41)          'thaty womanz;,   a?acang sig7 r-uwo boc-lo-dg kima-li-s¢ (17/19) ‘they made
teng   bags,        of    sheep's¢       cheeseg     each',    bad,         maduhanz      Soloqanabs        (18/11)   ‘this    youngs
neighboury, k'ucuz b-uwo-r                  Wwa-y-8g (21/59) ‘she gave birth (lit. made) to a dog'sg whelpz.
118   A Grammar of Hunzib                                                                                                                                                                                                      Syntax 119
Saytan     m-ac-4      b-at'a-r.u    suk'u     (18/35)         ‘a man who wants to see a devil’      bahe-n       €8-no        r-i?er-ar         li                    ‘the quince and the apple are small’
(devil/4 4-see-INF 4-love-PPT man/1)                                                                 (quince/4-AND apple/4-AND pl-small-PL be/pl)
ag {to      ddqe-t ac’a-r-ar        Sadam-la     (18/41)       ‘the people who saw him coming’
                                                                                                     6.2. Attributiveness
(that/1    near 1-come-PRES         1-see-PPT-PL     person-PL)
iA.no=rig i       di?i nix-ar.u o%-di-s            age   (23/46)                                     Some attributive categories (adjectives and preterite participles) have the adjectival
(sixty year/5 me/DAT give-PPT boy-OBL-GEN wife/2)                                                    markers (nominative) -u and (oblique) -@. Other categories (present participles and
       ‘the wife of the boy who gave me sixty years’                                                 attributes derived              from adverbs                 or inflected nouns)                have     a nominal         attributive
                                                                                                     marking with the genitive ending -s for forms attributive to a noun in the
A participle that determines not the head of an NP but a noun that is an attribute
                                                                                                     nominative, and with the instrumental ending -d for forms attributive to an
of the head, does not precede but follows this attribute!34,                                         oblique noun.
Zini-s Kod-a-s m-aq‘e-r.u ah (18/48)      ‘her garden with ripe grapes’
(self/OBL-GEN grape-OBL-GEN 4-come-PPT garden/4)                                                     Adjectives and participles are inherent attributive categories of Hunzib, eg. y-i?er.u
bewxi-lo-s       AeA_lod.er.u        Kucu    (20/61)                                                 '2-small', y-i?er-kar.u '2-small-very', y-dc’a-r.u '2-see-PPT', y-ica-to-s '2-see-PRES-
(tiger-OBL-GEN together being/4 whelp/4)                                                             GEN’ (see 4.1.1., 5.7.7., and 5.7.8.)135,
      ‘the whelp of the tiger that was together with him’
ogu      ak.no   qam      lid.er SaZdah-li-s        b-iXe-r   qala   (20/89)                         Attributive forms can be derived from adverbs: they all have the set of markers
(that/4 seven head/5 being/5 dragon-OBL-GEN 4-kill-PPT fortress/4)                                   -s/-d,      e.g.,     hinaa       ‘how’,     hinaa-s              'how-GEN,           what    kind     of,    hinaa-d      ‘how-INS,       ‘the fortress of the killed dragon with the seven heads'                                      what kind of’.
                                                                                                     hinaa-s       gogo        li                                      ‘what kind of house             is it?’
6.1.2. Coordination of noun phrases                                                                  (how-GEN house/5 be/5)
                                                                                                     hinaa-d qogo-o li                                                 ‘in what kind of house               is it?’
Noun phrases are coordinated by the suffix -n(o) AND (see 3.6.4.). Before this
                                                                                                     (how-INS house-DAT be/5)
suffix, endings take their full (ie. CV) form. When a noun, whether human or
non-human, is coordinated with a human singular noun, co-referring verbs and                         To this group also belong hidil 'how.much',                                      hidil-o-s      ‘how.much-OBL-INS',               hidil-
adjectives have a human plural class marker. The coordination of non-human single                    o-d        ‘how.much-OBL-INS';                     badaa          'so,    like.this',     badaa-s       'so-GEN,        such’;    badil
nouns triggers a non-human plural marker. Agreement for number by plural                             ‘this.much', badil-o-s                 'this.much-OBL-GEN'156; art’o ‘before’, art'o-s ‘before-GEN,
suffixes is restricted to countable nouns.                                                           earlier’; art'o-d          ‘before-INS';             art’o-d6        ‘before-APPR,            in.front.of', art’o-dé-s           ‘before-
oZe-n kid-no m-eXe-r              ‘the boy and girl went'                                            APPR-GEN,             in.front.of-GEN';               art'o-d6-d           ‘before-APPR-INS,           in.front.of-INS;;         mugax
(boy/1-AND girl/2-AND hpl-go-PRET)                                                                   ‘after’,    mugaX-sa            ‘after-GEN,           later’;      mugax-do             ‘after-APPR,        behind’,    mugai-do-s
kid-no wa-n m-eXe-r               'the girl and the dog went’                                        ‘after-APPR-GEN,                behind-GEN';               ba?i    ‘here’, ba?i-s         ‘'here-GEN';       ba?i-d6    ‘here-APPR',
(girl/2-AND dog/4-AND hpl-go-PRET)                                                                   ba?i-d6-s           'here-APPR-GEN';                 y-«Xke          '2-middle’, y-xkke-s               '2-middle-GEN';           @ixxu
«bu-u kid-no baba-n m-ac’a-r_     ‘father saw the girl and the bread’                                ‘far', @ixxu-s         ‘far-GEN'.
(father-DAT girl/2-AND bread/4-AND hpl-see-PRET)                                                     The clitic dal ‘as much as' can also take attributive endings: ma dal ‘as much as
wbu-u kima-n baba-n n-ac’a-r      ‘father saw cheese and bread’                                      you’, ma            dal-o-s     'you       as.much.as-OBL-GEN'                    (see 3.7.2.).        The       attributive     ordinal
(father-DAT cheese/5-AND bread/4-AND pl-see-PRET)                                                    numeral        is, e.g.        Ac.na.s           ‘third’    with         nouns   in     the   nominative,         Aa.na«.s-do       with
yaqu-n xo-n r-oc&@.u li           ‘the soup and the meat are cold’                                   oblique nouns (see 4.4.2.).
(broth/3-AND meat/5-AND pl-cold be/pl)134 These phrases were taken from stories told by elder narrators. According to my main informant,
                                                                                                     135 For attributive use of the local gerund, see 5.7.6.
who is a young adult, alternative phrases are maqeru kodas ah, and AeA loderu bewxilos
Kucu or bewxilgur AeA loderu kucu.                                                                   136 balaa,      balil,    agaa,     agil, have         parallel forms.
                                                                                                                                            a
 120. A Grammar              of Hunzib                                                                                                                                                                                                                 Syntax 121 Attributive forms can also be derived from inflected nouns. This is especially                                                                  to a stem-extending          oblique     morpheme          -o or -do!40.        The     following    table shows
‘common with nouns in the dative: in such cases there is virtually no opposition                                                                 base    forms,   attributive     forms    (which     are    also   used    as    substantival       forms   in   the
 between the dative-elative and the genitive form: the length is rarely realised                                                                 nominative case) and substantival forms in the ergative case.
 (2.2.3.) and the word stress is identical in both forms (see 2.5.).
                                                                                                                                            nS
 aqde-r      ax-a-a                                    'M came into the village’                                                                 Chart    13: Base   forms,     attributive forms      and substantival          forms
 (1-come-PRET village-OBL-DAT)
 &Xe-r ak-a-a-s                'M went out of the village’                                                                                       base    forms                            attributive forms                            substantival forms
                                                                                                                                                                                          y-iver.u ‘2-small'                           y-i?er-o-l
 (1-go-PRET village-OBL-DAT-ELA)
 ak-a-a-s suk’'u               ‘a man from the village’                                                                                                                                   y-ier-kar.u' 2-small-very'                   y-i?er-kar-o-]
 (village-OBL-DAT-ELA man/1)                                                                                                                                                              y-ac’a-r.u_ '2-see-PPT'                      y-aca-r-o-]
 ak-a-a-d suk'u-s har«       ‘the cow of a man from the village'                                                                                                                          y-dc'a-éo-s_ '2-see-PRES-GEN'                y-ac’a-%o-do-l
 (village-OBL-DAT-INS man-GEN cow/4)                                                                                                                                                      Ao.na.s ‘third’                              Auw.n«.s-do-l
 gamat’          b-ek-er          Ai-y                 ‘the stone fell into the water'
                                                                                                                                                                                          diye 'me/GEN, my'                            di-do-l
 (stone/4 4-fall-PRET water-DAT)
                                                                                                                                                                                          diba ‘you/GEN, your'                         du-do-l
 aqe-r       Ai-y-s                                    'M came out of the water'                                                                                                          bodAu-s 'this/OBL-GEN'                       boAu-do-l
 (1-come-PRET water-DAT-ELA)
                                                                                                                                                                                          bad-ra-s     ‘this-PL-GEN'                   bad-ra-do-l
 Ai-y-s      gama%’          lo                        ‘it is a stone from              the water'
 (water-DAT-ELA stone/4 be/4)                                                                                                                    hinaa ‘how'                              hinaa-s                                      hinaa-do-l
 Ai-y-d          gamav’-a-X                            ‘on a stone from the water'                                                               hidil ‘how much'                         hidil-o-s                                    hidil-o-1l
 (water-DAT-INS stone-OBL-SUP)                                                                                                                   badaa    'so, like this‘                 badaa-s                                      badaa-do-l
                                                                                                                                                 badil ‘this much’                        badil-o-s                                    badil-o-l
 Attributive         forms        can    also     be     derived      from       nouns      in   the   superessive,       contactive,
                                                                                                                                                 arto ‘before’                            arto-s                                       arto-do-l
 and      comitative         cases, e.g. x6x-Xo-s                 @3 ‘an apple from               the tree', x6x-Xo-d             &8-a-s         arto-d6 ‘in front of                     art o-d6-s                                   arto-do-do-l
 gemu 'the taste of an apple from the tree'!37; nasu-A-sa gaba ‘a carpet on the                                                                  mugax ‘after’                            mugak-sa                                     mufgax-do-l
 wall’, nasu-A-do                 gaba-li-s Xer ‘the colour of the carpet on the wall’; qoqo-gur-                                                mugadx-do ‘behind'                       mugax-do-s                                   mugaxk-do-do-l
 sa bax          'the grass near           the house',           qoqo-gur-do             bax-o-s       gemu     ‘the taste of the                mugai.daa ‘last’                         mugax.daa-s                                  mugax.daa-do-l
 grass near the house'!38,                                                                                                                       ba?i ‘here'                              ba?i-s                                       ba?i-do-l
                                                                                                                                                 ba?i-d6 ‘here’                           ba?i-dé-s                                    ba?i-do-do-l
 6.3. Substantival           use of attributive forms
                                                                                                                                                 y-akke '2-middle'                        y-xkke-s                                     y-xkke-do-l
 Adjectives,          (derived)          attributive        forms,        and     the     genitive     of demonstrative             and          ma dal ‘as much as you'                  ma dal-o-s                                   ma    dal-o-do-l
 personal pronouns                 can also be used substantivally!39:                           the case endings are added                      ak-a-a ‘village-OBL-DAT’                 ak-a-a-s                                     ax-a-a-do-l
                                                                                                                                                 Ai-y 'water-DAT'                         hi-y-s                                       At-y-do-1141 137 See also         bica-Xo-d          mex-Xo        (18/48)   ‘by moon’, and          duniyal-li-Xo-s      ken   (19/57)      ‘food of
 the world’.
 138 For some people an attributively used subessive is also acceptable: t'ira-k-sa mate                                      ‘the place         140 For the position of -do in the chain of suffixes, see 3.5.
 under     the    bridge’,   t'ira-k-do     mi&o-s        bax    ‘grass   from    the    place   under. the   bridge’.   There    is one
                                                                                                                                                 141 The corresponding form for attributive x6x-Xo-s is xdx-Xo lod.er-o-1 ‘(s)he above in the tree’,
 acceptable form with the allative: abu-dar-do-Xi-s is ‘a sibling from father's side (of the family)                                             with the participle lid.er.u/lod.er.u ‘being’. We likewise find nasu-A lid.er-o-l ‘the thing on
 (father-ALL-APPR-TRANS-GEN sibling)’.                                                                                                           the wall’; qoqo-Zur lod.er-o-l ‘(s)he near the house’; tira-X lod.er-o-I ‘(s)he under the bridge’.
 139 The forms were not found in texts, but elicited.                                                                                            The attributive form obu-dar-do-Xi-s has a corresponding substantival form «bu-dar-do-Xi-do-l.
122 A Grammar          of Hunzib
6.4. Valency                                                                                                   6.4.3. Experiencer, Patient [DAT, NOM]The following valency-types occur with native Hunzib simple verbs!42;                                          These    verbs, which     are commonly         called inversive              verbs!145          in studies on Caucasian
Subject                        [NOM] (intransitive)                                                            linguistics, mainly denote verba sentiendi, e.g.: -aca ‘be bored’, -at(a) ‘love’, -dc’a
Agent, Patient                 [ERG, NOM] (transitive)                                                         ‘see’, Eoge ‘get to know', “al ‘notice’, git ‘think’, -ige ‘know’, -fga ‘find’, nid
Experiencer,     Patient                [DAT, NOM]           (inversive)                                       ‘hear’, 3070 ‘forget’, tuq ‘listen', tiq’a ‘prick’, zag ‘find’, -a?a ‘lose’. Inversive verbs
Subject, Complement                     [INOM, {DAT/AD/CONT/SUP}]                                              form their imperative from a derived causative form (see 5.6.7.). Desiderative forms
Agent,    Patient,   Complement         [ERG, NOM,       {DAT/AD/CONT/SUP}]                                    derived from transitive verbs are secondary inversive verbs, see 5.11.6. E.g.:
Agent                         [ERG]                                                                            oZ-di-i kid y-aca-r                              ‘the boy saw the girl’
Agent, Complement             [ERG, {GEN/DAT/AD/SUP}]                                                          (boy-OBL-DAT girl/2 2-see-PRET)
The most frequent types are ‘Subject’ and ‘Agent plus Patient’.
                                                                                                               6.4.4. Subject, Complement           [NOM,     {DAT/AD/CONT/SUP}]
The S/P of the verb triggers agreement for class through the whole sentence!43,
The verbs that take class prefixes distinguish between human and non-human                                     The following verbs belong to this group:
plurals. With a large number of verbs, plurality of the S/P is (also) expressed by                             [NOM, DAT]              -xq(u) ‘happen, be born’, -éxe 'strike', Xit’e ‘confuse’
                                                                                                               [NOM, DAT-TRANS]        -eS ‘eat’
an infix or suffix!44,
                                                                                                               [NOM, DAT/COMP]         -iZe ‘win'
6.4.1. Subject [NOM]                                                                                           [NOM,     AD]                    -aXe     'scold',   aga’      ‘talk’,       -xq(u)            ‘can,     be    able’,   guwac’a,
                                                                                                                                                nuweca,        tuwec’a        ‘look’, -ad             ‘get     caught’
Examples:                                                                                                      [NOM, CONT]                      -éxe    ‘touch’,    guie,         tue       ‘touch’,         Ai®’     'be    mixed’,     tuq   ‘lean
oZe ut-ur                    ‘the boy slept’ (boy/1 1-sleep-PRET)                                                                                on', -iixe   ‘turn into’
kid y-ut-ur                  ‘the girl slept’ (girl/2 2-sleep-PRET)                                            [NOM, SUP]                       boz    ‘believe’,    hi@e         ‘fear’,     -isa      ‘get        furious’,     Ae?e     ‘laugh’,
Sadam-la_ b-u.w«.t'-er       ‘the people slept’ (person-PL hpl-sleep/PL-PRET)                                                                    Ai®e. ‘attack’, Zuq        ‘get used          to’.
oZe ngaea-r                  ‘the boy came here’ (boy/1 come.here/1-PRET)
kid nii-r                   ‘the girl came here (girl/2 come.here/2-PRET)                                      Examples:
Verbs derived with antipassive -laa and intransitive verbs derived with -1(V)                                  oZe kid-bo-g tuac’a-r                                        ‘the boy looked at the girl’
belong to this group, see 5.11.3.1., 5.11.2.                                                                   (boy/1 girl-OBL-AD look/1-PRET)
                                                                                                               oZe      xdtox-a-A     fixe-r                                ‘the boy turned into a frog’
6.4.2. Agent,    Patient   [ERG, NOM]                                                                          (boy/1     frog-OBL-CONT 1-turn.into-PRET)
Examples:
                                                                                                               oe      wa-y-X     hite                                      ‘the boy fears the dog'
                                                                                                               (boy/1     dog-OBL-SUP         fear-PRES)
oZ-di-1 kid hehe-r            ‘the boy hit the girl’
(boy-OBL-ERG girl/2 hit-PRET)
iyu-l hare b-oho-r            ‘mother fed the cow'
(mother-ERG cow/4 4-feed-PRET)                                                                                 145 With inversive verbs the experiencer; if expressed, is referred to by an NP in the dative, the
Transitive verbs derived with -k(V) belong to this group, see 5.11.1.                                          source by an NP in the nominative. The neutral order of their NP's is (1) DAT, (2) NOM. This is in
                                                                                                               opposition to what we usually find in clauses with bi-actantial intransitive verbs, where the neutral
                                                                                                               order of NP's    is (1) NOM,     (2) Oblique   case. The     Exp    of inversive         [DAT,         NOM]      verbs resembles    in
142 There is one verb that does not fit into any group, rxkuwaa            [GEN SUP]   ‘be sorry’. For S, A,   certain respects the A of regular transitive verbs, as it can trigger the same expression as A in
and P, see Comrie    (1981b:104f).
                                                                                                               subordinate clauses (6.6.) and as it takes the first position in the clause. The Exp differs from the
143 Foy class see 3.1, for class agreement with adjectives and adverbs       see 4.1.2.; for class agreement   Agent in that it cannot directly be the target of imperative expressions, neither can the nominative
with verbs see 5.4.
                                                                                                               actant. However, the Exp can become the target in an indirect way, in derived causative
144 For infixes, suffixes and their distribution, see 5.5.                                                     expressions.
                                                                                                                                                                                                                                      Syntax 125
124.A Grammar of Hunzibag di-Xo Aeve-r                                                     ‘he laughed about me'                           6.4.8. Verbs allowing various valencies
(that/1 me/OBL-SUP laugh-PRET)
                                                                                                                    Some verbs have more than one valency, e.g.:
h3sa-li-i-X y-e3-to0 zuqu-n lo bodu                    kid          ‘the girl ate from the trough’
                                                                                                                    -axe.l          [NOM] ‘strike, attack’
(trough-OBL-DAT-TRANS 2-eat-PRES be-GER be/2 this/2 girl/2)
                                                                                                                                    roku r-aXe.1                            ‘the heart beats’
6.4.5. Agent,     Patient, Complement          [ERG, NOM,        {(DAT/AD/CONT/SUP}]                                                (heart/5 5-strike-PRES)
                                                                                                                                        [ERG, NOM]           ‘play an instrument'
The following verbs belong to this group:                                                                                               oZ-di-l    Sulu       b-aXe.l           ‘the boy plays the flute'
[ERG, NOM, DAT]         -aXe.l ‘strike’, -tyaa                   ‘beat’, -fsa ‘sell’, tuxu       ‘feed’, Zuq.le                     boy-OBL-ERG flute/4 4-strike-PRES)
                        ‘get used to’                                                                                               [ERG, DAT, NOM] 'strike'
[ERG, NOM, AD]          nis(a) ‘say’                                                                                                    abu-l o%-di-i b-aXe.1 ‘father strikes the boy'
[ERG, NOM, DAT/AD]                nix ‘give’                                                                                            father-ERG boy-OBL-DAT 4-strike-PRES)
[ERG, NOM,        CONT]           -&xe.1    'touch', -ixe    ‘dilute’, -fixe.]    ‘turn into’                       ike                 [ERG, NOM] ‘sing’
[ERG, NOM, SUP]                   xiZe ‘change'                                                                                         iyu-l ket’ ixe-r      ‘mother sang a song'
Causative       verbs   derived     from      transitives    with     -k(V)      belong   to this group,      see                       (mother-ERG          song/4 sing-PRET)
5.11.1.                                                                                                                                 [ERG, AD]         ‘call, scream’
                                                                                                                                        iyu-l kid-bo-g ixe-r ‘mother called the girl’
Examples:
                                                                                                                                        (mother-ERG girl-OBL-AD call-PRET)
«bu-l o%-di-i teX nik-or                                    ‘father gave the boy a book'l46                         xake                [ERG,     NOM]       ‘hit (on purpose)’
(father-ERG boy-OBL-DAT book/5 give-PRET)
                                                                                                                                        [NOM, DAT] ‘hit (accidentally)’
With -aXe.1 and -fyaa the Patient does not have to be expressed:                                                                        [ERG,     DAT]      ‘reproach’
o%-di-l kid-ba-« (qat) m-iyaa-r           ‘the boy beat the girl (with his hand)’
(boy-ERG-OBL girl-OBL-DAT (hand/4) 4-beat-PRET)                                                                     6.4.9. Nominal part of the predicate6.4.6. Agent [ERG]                                                                                                  Compound            verbal     expressions           that     are    made          up     of    final   intransitive   -«q(u)
                                                                                                                    ‘become’     or transitive       -uwo         ‘do, make’       often       allow        a nominative      NP,   notwithstand-
The verbs belonging         to this group          mainly denote        the making        of a noisel47. The        ing    the   fact     that    their      initial   element          must     also        be    analysed     as being   in the
following    enumeration          is exhaustive:      baSaXe        ‘bleat', heXe     'moo',    hecke   ‘sneeze’,
                                                                                                                    nominative case!48, E.g.: pasad=aq(u) ‘fall into pieces', pasad=uwo ‘scatter’, and
koXe ‘howl’, XeXe ‘break wind', saXe ‘defecate’, 3xXe ‘whistle’, tix ‘spit’, xoke
                                                                                                                    trukeq=aq(u)           ‘be sorry’.
‘snore’, adhe ‘cough’, e.g.: har«-l heXe-r 'the cow mooed' (cow-ERG moo-PRET)
                                                                                                                    With the verbal combinations ni& -«q(u) ‘be ashamed (lit. become shame)’, pit’k’a
6.4.7. Agent,     Complement        [ERG,     {GEN/DAT/AD}]
                                                                                                                    -axq(u) ‘be lost (lit. become a match)', aga tugle ‘eavesdrop, listen (in) (lit. put an
                                                                                                                    ear on)’, the nominal            part of the predicate                 is in the nominative               case, as is the S/P
All the verbs belonging to this type are: [ERG, GEN] qiniye ‘winnow'; [ERG, DAT]
Xue ‘pray to take away the evil eye’; [ERG, AD] lalaXe ‘shout’.                                                     of these verbs. This is also true for the various expressions for marrying, aqe y-
                                                                                                                    éXe (lit. go wife), aqe y-dde (lit. come wife), aqe nii (lit. come wife), all
                                                                                                                    referring to marriage of a woman, and age y-aqa (lit. lead a wife) referring to
                                                                                                                    marriage of a man.
146 For an example of nik with adessive see 3.5.2.
                                                                                                                    ma     di?i age        y-aq-d         niv’e                          ‘I have to marry you'
147 Agent only verbs are quite exceptional: they are mono-actantial and hence intransitive verbs.
                                                                                                                    (you me/DAT            wife/2 2-lead-INF have.to/2-PRES)
They nevertheless require that NP's specifying their sole actant be in the ergative case. Their sound-
imitating elements can historically be regarded as incorporated patient NP's. For the petrified
element Xe, see also the quotation particle, 6.8.                                                                   148 For verbal compounds including loans, see 5.14.
                                                                                                                                       7
        126A        Grammar      of Hunzib
                                                                                                                                                                                                                                                            Syntax 127
        olu-l       xabér &Za_      tuqle-r
                                                  ‘(s)he listened to the story'
                                                                                                                                       SOs
        (that/OBL-ERG Story/
                             4 ear/5 put.on-PRET)                                                                                            ag    paiman      aqu-n         fc-oA,    éXe-n         lo    bad
        ogu nig       y-xqu-n       lo xa zat't.u y-xqu-r                                                                                    (that/1 sad 1-happen-GER 1-see-WHEN 1-go-GER be/1 this/1)
                                                                                                                                   ee
        (that/2 shame/4 2-happ
                               en-GER be/2 surely                                                                                                   ‘because he saw that the other was grieving, he went (away)'
               she was                            naked 2-ha                                       -
                               surely ashamed of being                                                                                       bad-ra-d     maha-X        Zo     r-ok’o-&    m-ade-n               gad’      (17/15)
                                                       naked’                             peep
      6.4.10, Valency changi                                                                                                       |         (this-PL-INS courtyard-SUP thing/5 5-ask-PRES hpl-come-GER be.not)
                             ng processes
                                                                                                                                                    ‘we did not come to their courtyards to beg'
                                                                                                                                   Se
     The14,valency of a ver
     S1                                                                                                                                                                      his suk'u zag-an lo (25/6)
                             b isi cha . nged by y additiition of                                                                            zu-ru b-eS=xuk-&&
     nea ) the antipassi                                           the causati      uffix -k’
                            ve suffix -laa (see 5.1                                                                                                  ‘he found a man in the place where they had been eating’
      esiderative suffix -a.g’e                           1.3.1.) and     ith tn . i
                                  (see 5.11.6.)                                            ee                                                        (self-PL hpl-eat-GLOC one man/1 find-GER be/1)
                                                                      uN       Seansitve verbs, the                                          da gal-an zuqu-r            ma     agi, xbu-n            iXe-%o-s aq-oA                 (25/53)
     6.5. Co-reference in coo
                              rdinated clauses149                                                                                            (me put/1-GER be-PRET you there father/1-AND 1-kill-PRES-GEN 1-happen-WHEN)
                                                                                                                                                  ‘I put you there because you were to kill your father’
                                                                                                                                             halmag-li-dar éXe-n lo bad Biyo r-uw-d-n_r-iq-ft’
                                                                                                                                             (friend-OBL-ALL 1-go-GER be/1 this/1 what 5-do-INF-AND 5-know-GERN)
                                                                                                                                                     ‘he went to his friend because he did not know what to do'
                                                                                                                                             qiba b-aq-4 éX-4 at'a-n lo (19/47)                                  'I want to go and take my cereals'
                                                                                                                                             (wheat/4 4-bring-INF 1-go-INF 1-want-GER be/1)                                                                                                                                             6.6.1. Gerunds
   when confusion is pro
                             bable.
   o2-di-
   bo  cc l e kid Adku-k-k-
                         ’-eer,                                                                                                              When     a complex        sentence       consists of a subordinate                    clause with a gerund           and a
                             r Zu-n (or: ap- &-n
                                               n o/or: : | oZe-n) &Xe
      y: DtsERG girl/2 wake                                          é -r                                                                    following       main   clause,       co-referent             NP's     in      the   main     clause     are   either    left
                                  .up-CAUS-PRET self-A
                                                           ND (or:r: tha:                        that/1-AND /or: boy/1-                      unexpressed, or reflexivised, or pronominalised, or repeated151, The choice depends
          ‘the boy woke the girl
                              93 up and went                                                                                                 on the complexity of the sentence and the probability of confusion!52, Co-referent
  owt     kid Aiiku-k’-er, Zu-                                          '
                                n y-8Xe-r oy                                                                                                 S, A or Exp may be absent or reflexivised; with co-referent P or Comp,
   mother ERG girl/2 wake
                          .up-CAUS-PRET selfAN                                                                                               pronominalisation is usual. Repetition of the noun is common in elicited sentences.
  yu    sa = wok                               D 2-go-PRET)
                          e the girl up and (mo                                                                                              Examples!53;
                                                ther) went away’
                     fiku-k-er,     ogu-n        (or: kid-no)
  (mother-ERG girl/2 wak                                             y-&Xe-r
                                                                                                                                             oZe    aqe-n,    Zin-lo     (or: o%-di-l)         kid        AiXu-k-er
                           €.up-C
                             . up AUS-PR
         ' mother woke the girl          ET that/2-AND (or: > 93 girl/2-  -
                                    and the girl went away’  gitl/2-AND) 2-g0-PR ET)                                                         (boy/1 1-come-GER self/OBL-ERG (or: boy-OBL-ERG) girl/2 wake.up-CAUS-PRET)
                                                                                                                                                     ‘after the boy had come, he woke up the girl'
 6.6. Subordination
                          of clauses                                                                                                         oZe ade-n, Zini-i (or: o%-di-i) kid y-aca-r
Subor dinat e
                                                                                                                                             (boy/1 1-come-GER self/OBL-DAT (or: boy-OBL-DAT) girl/2 2-see-PRET)
                d    clauses    con
                                 ‘onttai
                                     : n
and local gerundnds                     he one    of
                                            following  t.
                                                                            V er! b                                                                  ‘after the boy had come, he saw the girl’
                 s,, the Present and                                                  for ms e     the   pas t,       pr eseni £
~6X                                  pas t participles,                       th,
   (0) and, with the verb                                                             infiniti                    i
                          hit’e ‘fear’, the prohibiti
                                                      ve ""Exampleer rms                                           in ~Oh and
        ons 6.5. and 6.6.6.                                                                                                                  151 Kibrik (1981) does not mention the possibility of reflexivisation or retention of the noun.
                            were insppir
                                     i ed by Kibrik
150 Foy the short for                                                                                                                        152 Confusion is probable with NP's of the same noun                       class; in such instances, class prefixes insuffi-
                      m in -€(o) of the
                                         pre.sent           gerund
                                                                w,esee
                                                                   e 5.7..                                                                   ciently distinguish the NP's.
                                                                         4,
                                                                                                                                             153 These examples were received by elicitation.
                                                                                                    Ce —‘i—s—s—s—s—s—sss—s—sS
      128 A Grammar of Hunzib
                                                                                                                                                                                                                                          Syntax 129
      kid    y-dqe-n,        abu-l        ogu     y-ut’.k’e.l-er                                                                Beside     the    NP's     in    the    cases   already     mentioned,   these    verbs       can        all   have      a
  _ Birl/2 2-come-GER father-ERG that/
                                           2 2-put.to.bed-PRET)                                                                                                                                          [NOM,    AD]        which        requires a
                                                                                                                                co mplement in the infinitivel54, except for -«q(u)
                                                                                                                                                                                                                                .               :
                                                                                                                                 r
            ‘after the girl had come, father broug
                                                   ht her to bed’                                                               complement in the past gerund. Examples:
    kid y-aqe-n, «bu-l oAu-u hi
                                         nix-ar
    (girl/2 2-come-GER father-ERG that                                                                                          o£-di-1     kid    heh-4        nive                 ‘the boy has to hit the girl’
                                           /OBL-DAT pear/4 give-PRET)
           ‘after the girl had come, father gave                                                                                     “OBL-ERG girl/2
                                                                                                                                                i    hit-INF
                                                                                                                                                       i     have.to/2 -PRES)                      7
                                                   her a pear'
                                                                                                                                ed kid-bo-g ta&c-a naca              ‘the boy has to look at the girl
  Some speakers of Hunzib use a perso
                                        nal Pronoun in the main clause for                                                      (boy/1 girl-OBL-AD look/1-INF have.to/1-PRES)                  7
  not involved in the event referred                                         an actant
                                     to in the subordinate clause. Examples:                                                                kid y-ac-4           nite                ‘the boy has to see the girl
  iyu-u       kid                                                                                                               oZ-di-i
                      y-ac-&é%       ogu        y-éXe-r
  (mother-DAT girl/2 2-see-GLOC that/                                                                                           (boy-OBL-DAT girl/2 2-see-INF have.to/2-PRES)
                                      2 2-g0-PRET)                                                                                                                                   ‘the boy has to come
        ‘she (another woman) went to the place
                                                                                                                                oZe aq-4 naca
                                                where                the mother saw the girl’                                   (boy/1 1-come-INF have.to/1-PRES)
  iyu-u       kid     y-ac-&&        %u    y-éXe-r
 (mother-DAT girl/2 2-see-GLOC self                                                                                                                                  ‘the boy began to hit the girl’
                                     2-g0-PRET)                                                                                 oZ-di-l kid heh-4 y-iixe-r
       ‘she (the mother) went to the place                                                                                                      .      we     -begin-PRET)                           -
                                           where the mother saw the girl'                                                            -OBL-ERG girl/2 hit-INF 2-begin-PRE
 iyu-u        kid    y-ac-&&      kid       y-éXe-r                                                                             ode kid-bo-g taé&c-a iixe-r          ‘the boy began to look at the girl
  (mother-DAT girl/2 2-see-GLOC girl/                                                                                           (boy/1 girl-OBL-AD look/1-INF 1-begin-PRET)                                              a
                                         2 2-g0-PRET)
        ‘the girl went to the place where the                                                                                   oz-di-i     kid    y-ac-4        y-iixe-r            ‘the boy began to see the gir
                                                mother saw her (the same girl)’
 Actants often are not lexically speci                                                                                          (boy-OBL-DAT girl/2 2-see-INF 2-begin-PRET)
                                       fied when they are clear from the
 o%e   et=a=?iye-n, m-eXe-n lo bad-ra (25/1                              context.                                                                                                                wo can also take the Agent                           th the
                                             7)                                                                                 With      transitive     verbs,        the   verb   -iixe   ‘begin’                                             of
 (boy/1 1-leave.behind-GER hpl-go-GER                                                                                           infinitival form as its Subject, e.g.:
                                      be/hpl this-PL)
          ‘they went on, leaving their son behin                                                                                oZe kid heh-d jiixe-r                                ‘the boy began to hit the girl’
                                                 d'
 ag     kagar-no tut-un, bad kagér kisa-                                                                                        (boy/1 girl/2 hit-INF 1-begin-PRET)
                                            li-i
                                              édu gul-un li (21/56)
 (that/5 letter/5-AND throw/5-GER this/5
                                         letter/5 pocket-OBL-DAT inside put/5-
 GER be/5) 'that             letter (she) threw away, this letter                                                               oZ-di-1     kid    heh-4        y-aq                 ‘the boy can hit the girl’
                                                                  (she) put back into the pocket'
buiii-n @Xe-n, ogu age-n y-iXe-n
                                   lo (21/94)
                                                                                                                                (boy-OBL-ERG girl/2
                                                                                                                                               i    hit-INF
                                                                                                                                                      it-   2-can
                                                                                                                                                             ~can-PRES)                                              -
(home-AND 1-g0-GER that/2 wife/2-A                                                                                              ke kid-bo-g tu&c-a «xq             ‘the boy can look at the girl
                                   ND 2-kill-GER be/2)
            ‘having gone home, (he) killed his wife’                                                                            (boy/1 girl-OBL-AD look/1-INF 1-can-PRES)                 7
                                                                                                                                oZ-di-i kid y-aic-4 y-aq           ‘the boy can see the girl
6.6.2. Modal         verbs                                                                                                      (boy-OBL-DAT girl/2 2-see-INF 2-can-PRES)             .
                                                                                                                                oZe aq-a «q                                          ‘the boy can come
Hunzib modal verbs are the following:
nuc’u                                                                                                                           (boy/1 1-come-INF 1-can-PRES)
           [NOM] ‘have to'
-«q(u)              [NOM]                                                                                                                                                                                            oats            '              ires a
                               ‘can, have the right'                                                                            The bi-actantial verb -a«q(u) ‘can, have the power or possibility to require :
-«q(u)              [NOM, AD] ‘can, have the power                                                                              verbal expression containing a past gerund. With transitive verbs, the on e      hae
                                                   or possibility’
-fixe               [NOM] ‘begin, start’                                                                                                                                                           iti verbs r eta
                                                                                                                                is expressed as the adessive complement of -xq(u). Non-transitive
                                                                                                                                                                                             :     :    ‘                :  the
                                                                                                                                154 The supine form in -4 diya can also be used. There is a slight difference of meaning a :
                                                                                                                                infinitive seems to indicate an action taking place at the very moment, while the supine in
                                                                                                                                general action.
                                                                                                          se
                                                                                                          Se
  130. A Grammar         of Hunzib       ,                                                                                                                                                                           Syntax 131
  their original actant coding but are less acceptable, especially of inversive                                                                                 SUP]    does     not   co-refer     with S, A    or Exp   of me
                                                                                or mono-                       When         the S of hi®e          [NOM,
"" actantial verbs.                                                                                                                                         P,    Compl,     or    none,     the    subordinate   verb takes           .
                                                                                                               subordinate       verb      but     with
  oz-di-g kid hehe-n              y-aq                                                                                                                                           subordinate ver
                                                         ‘the boy can hit the girl’                            prohibitive suffix -(V)dor. When S co-refers with A or Exp, the
  (boy-OBL-AD girl/2 hit-GER 2-can-PRES)                                                                                                                                   S  co-refers wi       or
                                                                                                               takes the infinitive, and A and Exp are not expressed. When
  The next sentence was accepted by some informants, rejected by
                                                                 others:                                       Compl        of the subordinate         verb, these are reflexivised.
  (?) oZe     kid-bo-g      taé&ca-n         aq          ‘the boy can look at the girl’
 (boy/1 girl-OBL-AD look/1-GER 1-can-PRES)                                                                     abu      hive     oZ-di-l     kid     hehe-dor          ‘father fears that the boy hits the girl’
 The following two sentences were unacceptable to my informants:                                               (father/1 fear-PRES boy-OBL-ERG                    girl/2 hit-PROH)                        -
 * oZ-di-i     kid   y-dca-n        y-aq                 ‘the boy can see the girl’                            oZe hive kid heh-4                                      ‘the boy fears to hit the girl
 (boy-OBL-DAT girl/2 2-see-GER 2-can-PRES)                                                                     (boy/1 fear-PRES girl/2 hit-INF)
 * oZe aide-n aq                           ‘the boy can come’                                                  o%e hive kid y-ac-4                                     ‘the boy fears to see the girl’
 (boy/1 1-come-GER 1-can-PRES)                                                                                                                                                                                       .        .
                                                                                                               (boy/1 fear-PRES girl/2 2-see-INF)
                                                                                                               sid hive         o%-di-l     Zu      hehe-dor           ‘the girl fears that the boy should hit her
 6.6.3. Subordination with -at(a) ‘love, want’ and hit’e ‘fear'                                                                                                                                                                   .
                                                                                                                 i
                                                                                                               (girl/2                   -
                                                                                                                       fear-PRES boy-OBL-ERG                           it-PROH)
                                                                                                                                                                self hit-P With -at'(a) [DAT, NOM]                                                                                       kid     hi&e     o%-di-i      Zu     y-Gca-dor          ‘the girl fears that the boy should see her
                                       the A or Exp of the subordinate verb is not expressed                                                                                                                                              .
 when     it is co-referent with                                                                               (girl/2
                                                                                                                 i     fear-PRES boy-OBL-DAT
                                                                                                                                        -                              -see-PROH)
                                                                                                                                                                 self 2-see-
                                         the Exp   of -at'a; co-referent P or Compl                                                                                                       her
                                                                                                               xid hi&e oe Zin-go tuékc'a-dor ‘the girl fears that the boy should look at
                                                                                      is reflexivised.
 When -at'(a) combines with a mono-actantial verb, the S of the subordina
                                                                          te verb                                                                                                 .
 is expressed, not the Exp of -at(a). Class agreement takes place                                              (girl/2 fear-PRES boy/1 self/OBL-AD look/1-PROH)
                                                                  with the S/P of
 the subordinate clause.                                                                                       kid hi®e rik y-8x-4157                                  ‘the girl fears to go to the mountains
                                                                                                                (girl/2 fear-PRES over.there 2-go-INF)
 «bu-u y-at’ o%-di-l kid heh-4155                       ‘father wants the boy to hit the girl’
 (father-DAT 2-want-PRES boy-OBL-ERG girl/2 hit-INF)                                                            6.6.4. Participles
@bu-u       y-at’ oZ-di-i     kid    y-ac-é             ‘father wants the boy to see the girl’                                                                                                        tive
                                                                                                                Participles create relative clauses which can be attributive to nouns aan eae
(father-DAT 2-want-PRES boy-OBL-DAT girl/2 2-see-INF)                                                                                                                       S, A or  Exp of the re!   oie
                                                                                                                any case. Any actant of a verb can be relativised. The
oZ-di-i y-at’ kid heh-4156                                                                                                                                                                         w:
                                         ‘the boy wants to hit the girl’                                        clause can be rendered by a reflexive pronoun. Examples (with the element
(boy-OBL-DAT 2-want-PRES girl/2 hit-INF)
                                                                                                                is determined by the participle presented underlined):
oz-di-i y-at’ kid y-ac-4                                ‘the boy wants to see the girl’                         pap'irés xuk-%o-d oAu-] qogo r-uwo-n li
(boy-OBL-DAT 2-want-PRES girl/2 2-see-INF)                                                                      (cigarette/5 smoke-PRES-INS that/OBL-ERG                           house/5 5-do-GER be/5)
oZ-di-i     at’ kid-bo-l1    Zu     heh-é               ‘the boy wants the girl to hit him'                                                                has built a house’
                                                                                                                            ""he, who    is smoking,
(boy-OBL-DAT 1-want-PRES girl-OBL-ERG self hit-INF)                                                                                                       hill bax        n-uq-%0        zuq'u-r
                                                                                                                       el    m-uxe-r.u_      xor-i-]
oZ-di-i b-at’ kid-bo-l Zini-i m-iyaa   _—'the boy wants the girl to beat him’                                   (ether ERG 4-slaughter-PPT ram-OBL-ERG yesterday grass/5 5-eat-PRES be-PRET)
(boy-OBL-DAT 4-want-PRES girl-OBL-ERG self/OBL-DAT 4-beat-INF)
                                                                                                                      ‘the ram which father killed ate grass yesterday’
oZe ut-4 at                            ‘the boy wants to sleep'                                                                         hehe-r       abu-u       y-dc'a-%o-s       kid
                                                                                                                maduhan-li-l
(boy/1 1-sleep-INF 1-want-PRES)                                                                                                                                                                        girl/2)
                                                                                                                (neighbour-OBL-ERG hit-PRET father-DAT 2-see-PRES-GEN
                                                                                                                      ‘the neighbour hit the girl whom father sees’155 The younger generation of the Hunzib often use xbu-u r-at’ o%-di-l
                                                                            kid heh-4     ‘father wants
the boy to see the girl’, with loss of the S/P class agreement in the
                                                                      main verb.
156 Next to o%-di-i y-at’ kid heh-4 ‘the boy wants to hit the girl’, one
                                                                         also finds o3-di-i y-at’
Zin-lo kid heh-4 ‘the boy wants to hit the girl himself’.
                                                                                                                 157 For rik, see 4.3.8. and appendix 4 to the lexicon.
                                                                                                               ESSSS Sse
       132A Grammar of Hunzib       @u)   ut-uru     suk'u-y                                                                                                                                                                                            Syntax 133
                                      mou
                                      n-ac’a-r
       (elf) 1-sleep-PPT
                         man-DAT dream/5
             ‘the man who slept             5-see-PRET)
                                saw a dream’                                                                               Reflexive expressions involving the third person show two separate instances of Zu
      «bu-] hehe-%o-q di?                                                                                                  ‘self, each in the appropriate case158,
                             i aca-r maduhan
      (father-ERG hit-PRES
                           -INS me/DAT 1-see-                                                                              oZ-di-l Zin-lo Zu hehe-r                      ‘the boy hit himself
     int pe being                              PRET neighbour/1)
                                                                                                       Ses SSS SS Sse
                         hit by my father,
                                           |
                                                                                                                           (boy-OBL-ERG self/OBL-ERG self hit-PRET)
           “) wa m-ac’a-%o-s                 saw  the neighbour’
                                kid y-ikke y-iite-n                                                                        oz-da-l-lo Zide-1 Zu-ru he.y&.he-r            ‘the boys hit themselves’
     (Gelf/OBL-DAT) do      g/4                        Io
                                                                                                                           (boy-PL-OBL-ERG self/PL/OBL-ERG self-PL hit/PL-PRET)
                                                                                                                           Zin.3in-lo ogu iyu-n y-iXe-n lo (25/54)       ‘the mother killed herself""
                              di?i ac’a-r                                                                                  (self/OBL-ERG that/2 mother/2-AND 2-kill-GER be/2)
                                                                                                    SS
     (dog/4 4-die-ppT
                      man/1 me/DAT 1-s                                                                                     oZ-di-l Zin-lo_        Zini-i_   m-iyaa-r                          ‘the boy beat himself
                                        ee-PRET)
           I saw the man wh
                                                                                                  ectteces —— Ss
                            ose dog had died!                                                                              (boy-OBL-ERG       self/OBL-ERG self/OBL-DAT 4-beat-PRET)
    Secu y-fga-r.u     oqo        agi li                                                                                   oZe   Zu    _Zin-go taac’a-r                      ‘the boy looked at himself
     (door/3 3-close-PPT
                              house/5 there be/5)                                                                          (boy/1 self self/OBL-AD look/1-PRET)
    tle xa‘thn ere mi
                    is ye
                        thera
                                                                                                  ee
                                tes onti the door
                                                       has been closed'                                                 Reciprocity is given                by   the   repetition     of     the     cardinal   number    h3s   in the
                                                                                            Se
    (we story/4 4-send                                                                                                   appropriate case, e.g.:
                            -PPT book/5 there
                                               be/5)                                                                       sid-i-yan        his
           ‘there is the book
                                  we were talking abo
                                                                                                                                                  b-i.y&.Z-a,    m-iye-n        lo bal-la-l        heresi=xabér   (9/1)
   XOr m-uxe-    ru                                   ut'                                                                  (one/OBL-OBL-COMP one hpl-conquer/PL-INF 4-send-GER be/4 this-PL-ERG
                       it’ agi li
                                                                                      SG
   (ram/4 4slaughter                                                                                                       untrue.story/4) ‘to compete with one another they told a story, a lie, they made
                      -PPT knife/5 there
                                             be/5)
          the knife with which                                                                                                                       a fool of each    other'
                                 the ram was slaugh
                                                    tered is there’
  6.7. Reflexive and                                                                                                       6.8. Particles
                      Teciprocal construct
                                           ions
                                                                                      cerrnriccie
                                                                                                                           The particle xa ‘surely’ denotes certainty, za ‘probably’ probability. Both particles
                                                                                                                           usually follow a verbal phrase, but have the whole clause for their scope. The
                                                                                 Or
                                                                                                                           particle bo ‘maybe’ only occurs after WHEN                      -oA. Examples: ditik-da_y-aca-r                                                                                                          ""“(allah-li-l %ax-er Zo da) r-uh.l-ér"" ke nisa-n li
                                                                          ——mlmlrmh—lhhrlll lll
                                                                                                                           ((god-OBL-ERG write-PPT thing/5 me) 5-ruin-FUT Q say-GER be/5)
 dibi-Z-ms3 y-ac’a-r                                                                                                               ‘ ""I will (break the thing written by God)"" he said'
                                       ‘you saw yourself                                                                           “r-uh.l-o xa"" Xe nisa-n li            ‘ “okay, break it"" he replied’
 (you/ DAT-REFL-you
                           2-see-PRET)
 ilu-u-3-i] € m-a-ac                                                                                                               (S-ruin-IMP surely Q say-GER be/5) (24/25-28)
                  c’o’ -r             ‘we saw ourselves
 (we/OBL-DAT-REFL                                       '
                                                                          een
                        -we hpl-see-PRET)                                                                                  bodu qadarab ken b-xqu-n lo za (13/38)
cf. di?i ogu y-ac’a
                        -r           T saw her'                                                                            (this/4 poor food/4 4-bring-GER be/4 probably)
(me/DAT that/2
                     2-see-PRET)                                                                                                  ‘she has probably brought us the lesser food'
                                                                                                                           158 According to Kibrik the repeated reflexive can be deleted (e.g. oZdil Zu heher) (Kibrik 1981).
                                                                                                                           My elicitation yielded only sentences with two reflexive pronouns. The sentence from text 25 indeed
                                                                                                                           lacks the repeated reflexive pronoun.
         134 A   Grammar      of Hunzib
       The particles e&e
                              ‘politely’ and ba
       intentional in -4.                       h ‘pleading’                follow
                          For examples, see
                                             5.6.5. and 5.6.7.
      The particle yatii ‘af
                             ter all’ occurs twice
      y-tye-n lo bed.eA.d                          in my material.
                              o Ai-Xo...""ma di?i
      (2-send-GER                                     it T-aq-fs yat'i""
                       be/2 another.time
                                          water-SUP you me
                                                                        ke nisa-n
      after.all Q say-GER)                                  /DAT water/5 5-
                                                                            bring-PRETN
               ‘he sent her for wat
                                    er again, ""for you
                                                       have not brought
                                                                        me water"" he said’
     The quo   tation particle Q is ke
     the verb nis(a)                   or ke.n159
                           ‘say’. With indirect
     quotation particle.                        speech          this verb can be us
     “Siyo nisa-r""; ""hin
                         éo    d    nige
                                    na"" ke nisa-n"" ke
    (what say-PRET tod                                 _nisa-n ji (19/44)
                       ay night/5 come/ 1-I
          ‘what did you say?';               MP Q say-GER Q
                               'T said ""come                   say-GER be/5)
    OAu-l    nisa-r                                    tonight,"" she said’
                      3g   ac-fs   niso-r
    (that/OBL-ERG Say-PR                          ‘he said that he did
                                                                          not see him'                                        7
                           ET that/1 1-see-PRET
                                                N say-PRET)                                                                i
   The particle ya ‘or'                                                                                                    ee
                        usually occurs twice                                                                              y:
   iyu-l b-ox ya &                           in the sentence.
                        ya
                         geni                                                                                             :  (mother-ERG 4-buy-                       ‘mother buys either
                                                               an apple or a pear'                                     /
                     PRES or apple/4
  ya iyu-l                           or pear/4)
            ya «bu-l baba b-o                                                                                        L
                                x-ét’      ‘neither mother nor
                                                                                                                     L
  (or mother-ERG or fat                                        father buys a loaf                                    es                        her-ERG bread/4 4-bu
                                             y-—_
                                               PRES-NEG)
                                                                                                                     eo
                                                                                                                   2
                                                                                                                :
                                                                                                                eeee                                                                                     -Z; it emphasizes         :te
                                                                                                         the   .
  'al-oA diya-2 gio-
                     ¥-do S8ryo m-ica-
 (realise-WHEN B                       n Jo
                  -EMPH outside-TRAN
                                     S-APPR horse/4 4-t
                                                        ie-GER be/4)
incorporated first Con
                       sonant of nisan, wit
                                            h which Xe is usuall
                                                                 y found.
     eeee
                   ie
                         Part    two
                        Hunzib    texts
          SSSSss
                                                                                         Introduction      to the texts 139         Introduction to the texts              texts     are   ordered   along    two      lines:   from    easy     to    difficult,      and   thematically.","[68, 69, 70, 71, 72, 73, 74, 75, 76, 77, 78, 79, 80]"
"2.1.4. Loan phonemes                                                                                                                                                                        a                  «The phonemes                                                                                                                    vowels          occur    with     different         informants             to       different        degrees,      but   their
                    /X/, /h/         and      /S/ are only found in loan words; they all oc
word-initial,    -medial,                                                                                                   ce is limited to the first vowel                          of a word.                   Younger       people     seldom       have
                              and    -final position.      /&/    is a front velar fricative, formed
both sides of the tongue curled up; it occurs less frequently than /h/ and /$                                              vowels, some of them do not even hear that other people have them.
is found     in the nouns           teX       ‘book’, we&a       ‘shepherd’,    weXhi     ‘shepherdship’,               who have nasalised vowels do not realise them consistently. The distinction
adjectives      biXinab       ‘male’, aXalab         ‘common’       and      the verbs Xezi=oq(u)            ‘m        alised vs. plain vowels plays a larger role in verbs than in nouns. Sometimes
RiXzi=uwo       ‘raise, bring       up’, Xalazi=uwo          ‘swing’   and     Xadizi=aq(u)      ‘wander’,    a
                                                                                                                         tion is omitted, especially with nouns and in fast speech. Some older men
which are taken from Avar.                                                                                            : nasality quite exaggeratedly, spreading it over all the vowels of a word. For
                                                                                                                      seople nasalisation is an optional feature22,
There is an opposition between /?/ and /S/ in initial position, eg. Sadatab                                       '
vs. adab ‘politeness' and Sat'iAi ‘riches’ vs. at’a-r-Ai ‘love (for a man)’.                                               ib has been described in the earlier literature as a language with 20 to 26 vowel
                                                                                                                                Bokarev, Gamzatov,         Isakov and           Kodzasov          assume        that Hunzib has at least four long
                                                                                                                         besides the plain and nasalised vowels. Gamzatov mentions long /i:/, /&/, /u:/, /a:/,
                                                                                                                      ind long nasalised /t:/ and /a:/. Isakov mentions eight long vowels and the long nasalised
                                                                                                                      | /6:/          and    /&:/.   Kodzasov     has       /u:/,   /«:/,       /a:/     and       /&:/     (Bokarev    1959:16,    Gamzatov
19 An alternative solution would be to write word-initial /?/; the class prefix for first class ¢
then be analysed as ?-, see 3.1.                                                                                      i, Isakov (ms (a)), Kibrik and Kodzasov 1990:332).
204 hyphen before an adjective, adverb or verb indicates that these forms are always preceded                            @ lexicon, words are listed with nasalisation whenever it occurs. Almost every word can be
                                                                                                                           without          nasalisation; words    where        absence         of nasalisation           is quite   common     are listed as
a class prefix.
                                                                                                                           In the stories nasalisation is given when the narrator realised it.
                                                                                                                                                                                                                                         Phonology 23
22 A Grammar of HunzibSome     speakers        of Hunzib     tend   to add    /n/      after     the second       vowel     of three-vo                   tii ‘roast’,        rii ‘rise    (dough)’,    hii     ‘harness          to    a cart’,     txdaax       ‘get     tired’,
verb    forms,     the     first vowel    of which      is not      nasalised:        b-u.wa.t-en         [buwéant                     mber'’, -ok’aak’             ‘wander'.
m-oXaa.k-en          [moXadnk’en]        and gido-ke-n           [giSénken].                                                          ural suffix -baa, the plural               infix -baa-         (see        5.5.), the     antipassive        suffixes                                                                                                                                   aa, - -raa (see 5.11.3).)
2.2.3. Long vowels
                                                                                                                                        tion of vowels before /y/
All vowels occur long23:                        front         central         back
                                                ii                  (ii)           uu                                               is e, 9, and          o are      fronted    before     y, e.g., Zoy-1-Ko                  [ZéylXo]    'thing-OBL-                                                (ee)                (aa)           (00)                                            a-y-1       [weyl]      ‘dog-OBL-ERG',           y-éXe-%6-y                   [yéXetdy]        '2-go-PRES-INT’,
                                                              aa              “«                                                    + [riy&ker] 'pl-burn/PL-PRET.
Long vowels only occur in stressed position24, where they are realised with vo}                                                        ition
length at least by some (older) informants. Long vowels become plain when we
stress shifts to another vowel. E.g.:                                                                                                 ibution of single consonants26
ag kidaa                  [k'i84(:)]                 ‘he plays' (that/1 play-PRES)                                                 shants occur in initial, medial and final position.
ag-ra_ kiSa-baa           [k'iSa-ba(:)]              ‘they play’ (that-PL play-PL-PRES)                                             e ‘quince’, «bu ‘father’, bab ‘beard’
kid-ba_m-a.a.ca-r         {md(:)c’ar]                'X saw girls' (girl/2-PL hpl-see/PL-PRET)                                     patu ‘butterfly’, cipali (L) ‘chestnut’, harp (L) ‘letter’
kid-ba m-acé-n lo         [mac‘én lo]                'X saw girls’ (girl/2-PL hpl-see-GER be/hpl)                                 p'alu ‘bald’, xp'« ‘paw’, Xep’ ‘dirt’
Long     vowels      are analysed        as a sequence         of two         phonemes;        they      can be                   dopu ‘draughthorse', Kodo ‘grapes’, kid ‘girl’
inherent or the result of a morphological process. For non-inherent long vo                                                   toqi 'mattock', cutula ‘bride(groom) on the weddingday', Kert (L) ‘foal’                                                         |
                                                                                                                                                                                                                                                               :                                                                                                                               ‘oi ‘lips of animals’, mut'u ‘glass, mirror’, f6t' ‘fly’
                                                                                                                                                                                                                                                               E
                                                                                                                                                                                                                                                               |
see 2.6.2. Inherent long vowels occur in the following categories:
                                                                                                                                   du ‘cat’, aga ‘bracelet’, Sag ‘(sauce)pan’
(a) pronouns denoting manner, e.g. hinaa ‘how?', badaa ‘like this', balaa ‘like
agaa ‘like that’.                                                                                                              ocor ‘chin', kaki ‘small louse’, rek ‘vomit’
(b) verbs in aa, e.g. -lyaa ‘beat’, -i?aa ‘wet’, -iyaa ‘cry’; hiyaa ‘open’, kiSaa '                                           Koco ‘crown’, nak’ ‘little finger’, rek’ ‘chatter’
                                                                                                                                    ‘hare’, qal ‘bark’, -xq(u) ‘happen’, age ‘wife’, @eq ‘bird’
The following construction shows a minimal pair:
n-iyaa-n_        r-iq-{t             ‘not knowing whom             to beat!                                                   q     ‘two handfuls, dal ‘belt’, -xqu ‘bring’, -Aqe ‘come’, raq ‘side’
                                                                                                                               ca ‘star’, hiico ‘ant’, fc 'threshing-floor'
(5-beat-INF-AND 5-know-GERN)
r-uw-d-n_ r-iq-{t     ‘not knowing what to do’                                                                                ce ‘fire’, hiico ‘wedge’, cic’ ‘eyebrow, eyelash’
                                                                                                                          |    a      ‘kid’, tun
                                                                                                                                    e am                   ‘sharpener’,     matu        ‘kind
                                                                                                                                                                                         -_       of Lot     ‘hole’‘bushes'
                                                                                                                                                                                                     shoe’, koé
(5-do-INF-AND            5-know-GERN)
                                                                                 nxaca/niyate/nuwat                           Tige flea’, 4¢’u ‘swallow, heel’, maé’u ‘stack’,   kod     ‘hole
(c)    verbal     roots,     eg.     gunca/giyate/guwace,
                                                                                                                              kibu ‘leaf, buku ‘swine’, bok ‘intestine’,    ax ‘village’,     beX ‘rennet
taaxc’a/tiyx®e/tuwace                    ‘look’, (gaa)/gii/guu                ‘come       (down)',    naa/nii/ Nl             Miber        ‘hayloft, buXu ‘handle’, baXe ‘corn-bin', aX ‘axe-helve', biX ‘sheep’
                                                                                                                                    dana ‘wasp’, dle ‘ibex', reA ‘(clarified) butter’
                                                                                                                                      e ‘wind’, miza          ‘soil’, 3z ‘snow’, haz            ‘pack’
                                                                                                                              sam ‘mint’, bisa             ‘fish’, 5s ‘trough’, has             ‘cloud’
23 /ee/, /ii/, /aa/, and /oo/ rarely occur, eg. &x-e-e                 ‘river-OBL-DAT’    and zid
‘self{/PL/OBL-DAT', xXii-r 'harness.to.a.cart-PRET'’, rii-r 'rise-PRET’ and tii-r ‘roast-PRET',                                t the apophony in the verbs guaca/giyate/guwace, naxca/niyate/nuwace,
‘month/OBL-DAT' and naa-r '‘come/1-PRET’, qoqo-o ‘house-DAT'.                                                                   ftiyatie/tuwace ‘look’, (gae)/gii/guu ‘come (down), naa/nii/ nuw ‘come’, see 5.4.
24 Stress is discussed in section 2.5. However, it is appropriate to already state here that word si                          ans are given only when no Hunzib material is available. They are marked with (L). Loans
is as a rule linked to the prefinal vowel        of the word,       e.g. kidéa     [ki84(:)], KiSa-béa    [kigaba(:)]..         NGoned as such in the lexicon.
24 A Grammar of Hunzib                                                                                                                                                                                                          Phonology 25/2/ - 20% ‘window’, rize 'calf (older than one year)’, {2 ‘sieve’                                                                      dena      ‘saddle’,    Xeqelba            ‘birch-bark',     kalbatan          ‘tongs’, kalban         ‘kind
/8/        Selu ‘horn’, bide ‘calf, &               ‘apple’                                                                          ilba    ‘pigeon’,    hald.u         ‘white’, balXo        ‘in the end',     k'imalXos        ‘butter dish’,
/&/      &ezi=aq(u) (L) ‘meet’, wea                        (L) ‘shepherd’, t'e& (L) ‘book’ .                                              ‘', anta ‘time’, gond.u ‘humpbacked', cund.u 'red', hohmand.u ‘silly’,
/&/        §eru ‘chest’, aga ‘ear’, mig ‘tail’
                                                                                                                                    ,u mp’, hingod ‘today’, kamp’uz ‘top’, qoyt'a ‘suddenly’.
/x/_     xo      ‘meat’, xdxe      ‘tree’, 4x       ‘belly, stomach’                                                                     plus resonant: kagitru ‘jaw, sickle’, at'ri ‘granary of a mill’, Xaxri
/S/_     Sork’en (L) ‘female lamb’, rofil (L) ‘part’; ma                           (L) ‘nail'                                         h', sigri ‘cowberries', Seble ‘side’, kat'laqu ‘tadpole’, kigla. ‘nipple of
/h/        horZu (L). ‘male lamb’, hut’ (L) ‘silkworm’, ah (L) ‘garden’                                                             hakle ‘look for’, zukila 'grain-chute at a      mill’, cek’la ‘stick to fasten yoke
/?/      ni?a      'whey',    ma?a        ‘fat', zi?ar.u      ‘low’, -a?a    ‘lose’ (cf. 2.1.3.)                                     I, rigla ‘thigh’, qdqla ‘egg’,  sahla  ‘in one   place’, miéna ‘knee’, ruzniyos
/h/      hut’ ‘wart’, maha ‘courtyard’, oh ‘barley’                                                                                   en', hohmand.u          ‘silly’.
/m/      meée ‘place, parcel’, Kima ‘cheese’, hem ‘pillar’                                                                            plus    resonant:       irmat'u        ‘donkey’, saryo             ‘horse’, Koryo         ‘ring’, Kiry.u
/n/_     naca       ‘louse’, nani ‘toy, doll', han                ‘forest, board'                                                               ‘corn’.
                                                                                                                                    momla
/\/_—    lxga ‘dish from roasted rye flour’, ale ‘twig’, kil ‘iron'
/r/      ris ‘oesophagus’, hare ‘eye’, xor ‘ram’                                                                                    ay have groups           of two consonants             in final position and three consonants
/y/       y&xku ‘ashes', iyu ‘mother’, zaXay ‘ring'                                                                            rvocalic position: e.g. Kert ‘foal’, xald ‘people’, warcli ‘big trough’, parcxi
/w/       wada ‘day, rain’, hawa (L) 'sky’, qatagaw (L) ‘bandit’                                                               in    harrow’.      For    Hunzib          Zart     ‘eye   of   a lock’     and       anAxdtr     'monday',      no
                                                                                                                                    rigin could be established.
2.3.2.   Consonant           groups
                                                                                                                                   .
                                                                                                       ;                        eminates
Consonant          groups      in synchronically              monomorphemic              Hunzib     words     can only |
found      in    intervocalic      position27,        Most      groups      involve      a resonant.       In my    mat         the     consonant         groups         mentioned        above,    there      are     also    groups   of    twothe following groups are represented (this enumeration is exhaustive)28:                                                            consonants29, These groups, too, occur only in intervocalic position. These
                                                                                                                               tes are realised somewhat longer than single consonants: with plosives and
Plosive plus plosive: hué’baZ ‘not long ago', ruz’t’ena ‘scissors’, bacd.u ‘blin                                              es the closure is held on, with fricatives the friction is longer. Geminates
niéd.u ‘blue, green’, maéd.u ‘yellow', ZeXba ‘this year, @ekd.u_ ‘curve                                                          ly in adjectives and in some adverbs; the following survey is exhaustive:
Xoqdena ‘roller’, togéi ‘he-goat (older than one year)', qutki ‘dandruff.
Plosive plus fricative: hatxa ‘secretion from the eye’, {éxana ‘bushes’.                                                     bott.u ‘blunt, Zat't’.u ‘dirty’, hat't.u ‘raw, kott.u ‘good’, xot't.u ‘thick’,
Fricative plus plosive: Szbatu ‘weasel’, bilazba ‘beard', nuzbar ‘friday’, gag                                               zatt.u ‘naked’
‘partridge’, lagd.u ‘lame’, Aixd.u ‘liquid’, buxd.u/buxt’.u ‘male’, gizda ‘last ye                                            kikk.u ‘light’, Aikk.u ‘liquid’
-oxée ‘take’, badgo ‘secretly’, o3k’ena ‘dried stomach filled with meat’.                                                     xak'k.u ‘shallow’
Fricative plus fricative: agalaAsa ‘ear-ring’, bilaAsa ‘scarf, hxAsa ‘footwear’, ha                                           aqq-u ‘female (animal)'
‘hurry’.                                                  =                                                                   -iqq.u ‘big’, -odq’.u ‘heavy’, qeqq.u                       ‘broad (two-dimensional)
Resonant plus obstruent: Kirban 'thread', surba ‘why’, magurdi_. 'tom-cé                                                     ‘Aificc.u ‘fatless'
Airdana ‘wasp’, gerd.u ‘round’, azard.u ‘temperamental’, laZurdiyos ‘viol                                                    accu        ‘sharp (pointed)', ic’c.u ‘new'
purple’, girt'ana ‘roller’, art'o ‘before’, -arée ‘get up’, XurSin ‘sweater', xirX;                                          4&0 ‘near’, ka&é.u ‘light’
                                                                                                                            _ -a&@.u ‘cold’, -o%@.u ‘empty’
                                                                                                                              rake 'middle’ -ikka ‘powerful, quick’, koXx.u ‘dark’
27 It is clear that some of the examples historically consist of more than one morpheme, e.g.
(cf. @ekd.u and kikk.u from the next paragraph), or **-dena (rué'tena ‘scissors’, -ué ‘                                       hiXX.u ‘broad (three-dimensional)', XeXX.u ‘flat’
KkimalXos,       dgalaAsa,     bilaAsa,     haAsa    are    historically    declined   local   forms ‘of kima,     aga,
and hale.                                    .                                                                              ther authors speak about ‘long non-strenghtened’ (Bokarev 1959:15), 'hard' (Lomtadze 1956:376)
28 For a complete            description     of all possible      consonant     groups     in and   outside   the stem, §     § (Gamzatov 1975:16-17) consonants. Gamzatov analyzes them as sequences of two phonemes,
Gamzatov        1975:43-66 who    lists 192 different groups. Most of his material concerns loans, however.                    do Kibrik and Kodzasov (1990:332).
26 A Grammar of Hunzib                                                                                                                                                                                      Phonology 278s       cassa      ‘bad', quss.u         ‘narrow     (three-dimensional)'                                                                -0@@.u ‘cold’                  -of%.u         ‘empty'
33     = ABB.u_ ‘thick, dense’, -&88.u ‘low', 8&88.u ‘thin’                                                                               k’ada 'stairs'                 Kodo        'grapes'
AA       -eAAe ‘straight’, giAA.u ‘deep'                                                                                                  hek’«r ‘woollen boots’         héKor ‘furuncle'
xx       laxxd ‘much’, @ixxu ‘far’, -ixx.u ‘warm’                                                                                         hara 'cow'                     horo ‘beehive'
mm       gomm.u ‘thin’, Xamm.u ‘narrow (two-dimensional)'                                                                                 had ‘lime'                     hod ‘joint'
nn       konn.u ‘rare’                                                                                                                    beAu ‘other/OBL'               boAu ‘this/OBL'
ll       kell.u ‘old, worn out', Xall.u ‘shallow’, telli ‘much’                                                                           haru 'elbow'                   haru ‘saw'
                                                                                                                                          roaxu ‘brownie’                raxu ‘hook, chain'
Geminate groups are reduced to single consonants in derivation: -a@@.u                                             co}                                                    tadu ‘cream’
                                                                                                                                          tadu ‘clay, solution’
-x®e.l ‘freeze’; -iq'q.u ‘big’, -id.la ‘grow up’.                                                                                         nasu ‘wall’                     nesu     'melon'
                                                                                                                                          kat'a ‘wooden spoon’            Ket ‘shepherds’ crook’
Minimal pairs for single versus geminate consonants are:
                                                                                                                                          si ‘bear'                       8a ‘fox’                 .
/t/-/t€/          —kot'a ‘back'                                                    Kot't.u ‘good’
                                                                                   hat't.u ‘raw                                           rigla ‘thigh’                   kigla ‘nipple of udder’
                  hat'u ‘flour’
                                                                                                                                          kix ‘sleigh’                    kiz ‘thick felt’
/[k/-/kk/         «ke ‘belt’                                                       -xkke ‘middle'
/R/-/KR/           RKeXu ‘board'                                                   XeXX.u ‘flat'
                                                                                                                          jasalised vowels
/3/-/83/          Baa (L) ‘bottle                                                  Si88.u ‘thin’
                  au     ‘stone rolling from a mountain’                           a83.u ‘thick’                            pairs for nasalised vowels are:
                                                                                                                                          -iyaa ‘cry’                     -tye ‘send’
Words may have geminate consonants when emphasized: hida [hid(d)a] ‘wh                                                                    Ai ‘water’                      Ki 'year'
hida.no.%        [hid(d)anozZ]       ‘always’,      lid.er.u    [lid(d)eru]   ‘all’, suk’u-n       [suk’(k)un]     'w!
                                                                                                                                          -fiée ‘run’                     -ute ‘cut, slice’
AND', waXo [wax(X)o] ‘always’, habsaSat                                 [hab(b)saSat]      ‘right now', r-eke-                                                            -e3 ‘eat’
                                                                                                                                          &% ‘apple’
[rek'(k)eru] ‘burning, hot (5-burn-PPT)’.                                                                                                 3s ‘trough’                     -as ‘hold'
                                                                                                                                     * x6toxo ‘frog’                      xot't’.u ‘thick’
2.3.4. Distribution of single plain vowels
                                                                                                                                          h&d ‘perspiration’              had ‘lime'
All vowels can occur in medial and final position. There is a tendency for vo'                                                            aqaa    ‘be thirsty’            age ‘wife’
in posi-stressed position to be neutralised:                      the occurrence of the vowels              /a/,                          tz ‘bundle sheafs'              3z ‘snow'
and /a/ in post-stressed position is highly predictable30.                                 Furthermore,     one                           5z ‘snow'                       €% 'scar'
free variation         of final     /a/     and     /a/   in some       lexemes,    e.g. sila/sila    ‘tooth’, and                        5xu_ 'wound'                    éxu_ ‘river’
final /i/ and /e/, e.g. taxe/taxi ‘wild boar’. Thus, the opposition between                                                               3c ‘willow’                     ac 'threshing-floor'
 /i/ and      /e/      seems       to be neutralised, and similarly the opposition between                           /:                   §3zu ‘round      cheese’        aza     ‘ashberries,    rime’ /a/    and   /«/,     and     that between         /o/   and    /u/.     However,      no archiphonemes          can                     -&33.u ‘low'                    &88.u_ ‘thick’
 postulated as the predictability of the post-stressed vowel is not complete.
                                                                                                                          pot structure
 The vowels /«/, /a/ and /i/ call for presentation in minimal pairs.                                                                                                                      CVC,    CVCV,   CVVCV,   CVCVV,
                                                                                                                            cture   of native     Hunzib      roots   is CV,     CVV,
 /a/-/a/                     baka     ‘intestine’                baXa     ‘eatable clot'
                                                                                                                          C, CVCVVC,        CVCCV, or CVCCVC, counting initial /?/ as C.
                             ha-s ‘foot-GEN'                     ha-s 'eye-GEN'
                             rox    ‘furrow'                     rax    ‘measure     for flour’ 30 5 follows a preceding i or a, 0 follows a preceding o or u, and « follows a preceding «.
28 A Grammar of Hunzib                     -                                                                                                                                                                                                                  Phonology 29
2.5. Hunzib word stress                                                                                                                ealisation and distinctiveness2.5.1. Position of the stress                                                                                                    rib     word       stress           is     realised          by     a “higher         intensity          of     the        stressed        vowel
                                                                                                                                   ared with the other                      vowels            of a word.         Vowel       length            can     be    a     concomitant
Hunzib        word     stress     is not       fixed,    but   is generally      linked     to the    prefinal     vowel ,       ec of word stress.                                       ;                                     g                                 sconcesthe word.        It is realised as higher                 intensity, in some          cases also as length or to                   ively high tone is also a concomitant feature of word stress. Stressed vowels
(2.5.2.)31.                                                                                                                       yronounced at a higher pitch than unstressed vowels. This phenomenon can
                                                                                                                                 be heard           in speech             which         is not       too fast, more          easily with               women         than with
In noun and verb stems word stress usually is on the prefinal vowel, e.g.52 §                                                    _jwith         elderly      persons              than        with      youths,        and       with      Hunzib             living     in     the
‘mother’, qSqla ‘egg’, K6tt.u ‘good’, hinda ‘how?’, badfa ‘like this’, -6xée ‘tak                                                 tains than with Hunzib                          living on the plains.
héhe ‘hit', -fyda ‘beat’, -iyda ‘cry’; kiSda ‘play’, txd&ax ‘be tired’, -i                                                             stress    in Hunzib                is almost            non-distinctive:            the     only        minimal            pair   I have
‘slumber’, buXfi '(at) home’.                                                                                                      is bed-d6 'then-APPR' vs. béd.do ‘back’.
Only a few Hunzib words have a different position of the word stress, e.g. aki                                                   jowel changes brought about by stress, see 2.6.6.
‘tale’, anAxtir 'monday', uwadtr ‘wednesday’, -eZerfé ‘be glad’ and a number
colour terms (see appendix 2 to the lexicon).                                                                                     Word stress in paradigms
Many      loanwords        are stressed             on a non-prefinal vowel,              e.g. surat     ‘picture’, kas
                                                                                                        ‘time’, hayw:            ineral, affixes do              not influence                the position         of the stress, which                     is as a rule on
‘paper, letter’, rahdt ‘rest’, xabdr ‘story’, Sahdr ‘town’, zabdn
                                                                                                                                 prefinal        vowel.          A        large        group       of   affixes,       however,           attract           the    stress      (see
‘cattle’, S4tiAi ‘riches’, q4riAi ‘poverty’, mahdr ‘wedding’.
Verbal compounds with an Avar loan can have stress on the prefinal vowel of                                                  y(Hunzib) stem or on the vowel that is stressed in the original Avar verb,                                                         es can be divided into three groups:
beSk'éze=aq(u) or beSk'eze=&q(u) ‘stop, stay.                                                                                     essed particles: tiSod IF, dada IRR and yati ‘after all’.
                                                                                                                                  articles that            are       part     of a nominal                 or verbal         phrase,           which         has     only      one
                                                                                                                                 ed vowel            (see 2.5.4.); bax 'maybe', od                               IF, Ke Q, xa ‘probably’, ya ‘or', za
                                                                                                                                  ', The auxiliary lo/li has the same quality.
                                                                                                                                 nclitic particles (see 2.5.3.2.): bah 'pleading', can ‘even’, di INDEF, diya BEN,
31 In the literature about Hunzib, various remarks have been made about prosody. Most au                                             much as', dan ‘at least’, ete ‘politely’, gu(1) ‘like’, gid ‘still, more’, gal ‘way’,
speak about stress, Kodzasov about tonal patterns.                                                                                ondering’, ya ‘(not) only’.
Bokarev       only   mentions     the   existence       of a weak    word   stress   (1967:474).   According     to Gamza'
Hunzib word stress is immobile on the first syllable, both in native Hunzib words and in loans.                                  1. Stressed        affixes
notices that in negative verb forms, word stress shifts to a non-first syllable (1975:139-143).
views word stress as mobile in the paradigm (ms (a)).                                                                            following verbal affixes are in principle stressed: the endings -& aorist, -&r
In his historical-comparative treatment of word stress in Tsezic languages, Lomtadze dese
                                                                                                                                  , -4.s        extra-intentional,                -4     infinitive,       -l4 supine,           -&&     local       gerund,        -&X(o)       ‘if
contemporary Hunzib word stress as mobile in some paradigms, immobile in others (1984:145-163
Kodzasov has described the prosodic systems of Bezhta and Khvarshi (Kibrik and Kodzasov 1
                                                                                                                                   -yd          ‘before’;        the        negative           suffix     -At,     the     negative            verbal        endings          -é6ys
and suggests that the same analysis is applicable to Hunzib (personal communication).           Kodzé                            ive      future,    -{s     negative             preterite,         -{t'(o),    -fn     negative        gerund,            -fA    ‘when      not',
describes tonal patterns of Bezhta and Khvarshi  which  are said to occur only  in nouns.   Every   ni                           egative        conditional,              -&q(o)         negative        imperative,         the       verbal        plural       infixes     -4-/
has no more than one tonal syllable, which determines the whole tonal contour of the noun.
                                                         described   as having   two tone-levels, in Kibrik and Test
                                                                                                                                 y&-/-wé&-54, There is a tendency                                         for a stressed                plural infix to overrule
Kibrik and Kodzasov             (1978) Bezhta was
 (forthcoming) as having three levels. In Kibrik and Kodzasov (1990), tone is given with all B
                                                                                                                                    (negative) tense suffixes.
 and Khvarshi nouns.
 32 In the further examples below and in the texts predictable word stress is never given; st                                      is xemarkable that many stressed endings                                      contain the vowel /a/ (AOR -&, FUT
 vowels in unpredictable positions are always marked.                                                                             LOC -&é, IMPN -&q(o), PL -&-, -y&-, -w&-).                                     However /«/ can be found in unstressed
 33 In the lexicon these verb are marked with two stress marks: be3k’éze=&q(u).                                                      as well (héa« ‘cow’).
                                                                                                                                                                                                                                   Phonology 31Examples: b-iq-ér ‘4-know-FUT, t'ut-& ‘put/5-INF, b-e3-&& ‘hpl-eat-GLOC’, n                                                                          e consisting of an adjective and a noun is stressed on the final vowel of
&t’ ‘S-eat-PRES-NEG’, nis-&-At’ ‘say-PRES-NEG' m-ac-6ys ‘4-see-FUTN', r-aq-                                                                            live, but never on the adjectival ending -u, e.g. qog6-r xo ‘dried meat
can-PRETN', r-uw-ft’ '5-do-GERN'95, n-ac-fA '5-see-WHENN', b-oq-fd ‘4-hap                                                                            meat/5)', b-i?ér.u      wa         ‘a small dog (4-small dog/4)', b-fqq.u           xdxe   ‘a
CONDN', ix.K'-&q '‘make.noise-IMPN', b-i.yé.Xe-r ‘hpl-kill/PL-PRET, b-i.yé:                                                                     tree (4-big tree/4)’.
(or b-i.yax.X-64) ‘hpl-kill/PL-FUT', b-u.wé.t-en ‘hpl-sleep/PL-GER', b-u.w&
(or b-u.wa.t-{s) ‘hpl-sleep/PL-PRETN', b-u.wé&.t-edor ‘hpl-sleep/PL-PROH’,                                                                            phrase consisting of a preterite gerund and an auxiliary is stressed on the
a.4.ca-r ‘hpl-see/PL-PRET'36,                                                                                                                         el of the gerund, except for phrases including a plural infix. E.g.: hehé-n
                                                                                                                                                     ER be/1' (cf. héhe-n ‘hit-GER'), &ax-én li ‘write-GER be/5' (cf. &4x-en
2.5.3.2. Enclitic particles                                                                                                                      ER’), he.y&.he-n lo ‘hit/PL-GER be/hpl' (cf. he.yé.he-n ‘hit/PL-GER).
                                                                                                                                                articles ba      ‘maybe’, tod IF, ke Q, xa ‘probably’, ya ‘or’, za ‘surely’ are also
The enclitic particles bah ‘pleading’, can ‘even’, di INDEF, diya BEN, dal ‘as p                                                             ed in a phrase, eg. tax-en If za ‘write-GER be/5 probably’, he.y&.he-n lo
as', dan         ‘at least’, ee         ‘politely’,      ga(1)     ‘like’, gi8         ‘still, more’,     gal         ‘way’                nit/PL-GER be/hpl surely’.
‘wondering’, ya ‘(not) only’ are not stressed themselves, and the noun or
form with which they occur has its own stress.                                                                                             rt 1: Stress patterns in verb forms and verbal phrases
Examples with the benefactive clitic: kid-b&-« diya ‘for the girl (girl-OBL-
                                                                                                                                                                       PRETN      -{s             INF -4                GER + lo/li
BEN)’, is-na-l4-a diya ‘for the brothers/sisters (sibling-PL-OBL-DAT BEN)’, %z
                                                                                                                                                                       heh-{s                     heh-4                 hehé-n lo
b-iX-4_diya ‘to kill the dragon (dragon/4 4-kill-INF BEN)', 4q-oA diya ‘whe
                                                                                                                                           whe ‘hit/PL'                he.y&.h-is                 he.y&.h-a             he.y&he-n lo
comes      (1-come-WHEN              BEN)'.     For     examples        with     the   other   particles,       see     3.7.,
                                                                                                                                           a.ca ‘hpl-see/PL'           m-ac-{s                    m-ac-4                m-ac$-n lo
and 6.8.
                                                                                                                                           fg ‘look/1'                 tac’-{s                    ta&c-a                tac’é-n lo
2.5.4. Word stress in nominal and verbal phrases                                                                                           xce ‘look/4'                tuwkc-is                   tuwkc-a               tuw&c’en    loIn nominal phrases consisting of an initial attributive noun followed by a no                                                              Morphophonology
the nominative, only the last vowel of the attributive noun is stressed, e.g.
                                                                                                                                               Class prefixes before nasalised vowels
b6-s x6xe ‘apricot tree (apricot-OBL-GEN tree/4)', is-na-l4-s qoqo ‘the sib
house (sibling-PL-OBL-GEN house/5)'.                                                                                                       ad of the class prefixes b- and r- (see 4.1.2. and                       5.4.) we   find m-   and.n-,
If the attributive         noun      follows     the noun        in the        nominative,     both     nouns         have.                ectively, before roots with nasalised vowels. After these prefixes the vowel is
own word stress, e.g. qéqo                   is-nd-la-s ‘the siblings' house (house/5 sibling-PL-O                                               ised. Examples:
GEN)’.
If the last noun has the dative ending and the initial attributive noun                                                                        aco                     X sees the oy’ (boy/ 1 1-see-PRES).
instrumental        ending        (see 3.5.1.), both nouns                 have        their own      word        stress,                      y-ica                   'X sees the girl’ (girl/2 2-see-PRES)
attributive form on its last vowel, the final noun on the prefinal vowel, e.g.                                                  is         m-aca                       'X sees the dog’ (dog/ 4 4-see-PRES)
lé-d qoq6-o ‘in the siblings' house (sibling-PL-OBL-INS house-DAT).                                                                  fa         n-ac’a                 'X sees the child' (child/5 5-see-PRES)                                                                                                                                          da     m-a.a.ca              'X sees the boys’ (boy/1-PL hpl-see/PL-PRES)
35In negative forms        stress’is usually     on the final vowel; it is prefinal, and           thus regular, whe                      -ba        m-a.a.c’a          X sees the       & ils   (girl/2-PL   hp! I-see/PL-PRES)
negation suffix is followed by another suffix or when the suffix has a variant with a final v                                        ba n-a.a.c’a                      'X sees the dogs' (dog/4-PL pl-see/PL-PRES)
E.g.: r-uw-{s '5-do-PRETN’, but r-uw-is.u '5-do-PPIN’, r-uw-&q or r-uw-aqo '5-do-IMPN'.                                               ‘a m-a.a.ca                      'X sees the children’ (child/5-PL hpl-see/PL-PRES)
36 The   verbs    gxaca,    naxcs,     and    txac’sa   ‘look' behave     different in combination       with     the infi
suffix than in combination with the other suffixes mentioned here: to&c-a (with unstressed inf
suffix and stress on the prefinal vowel) vs. tac’-fs. For an overview of all possible stress pa
see chart 1 in 2.5.4.
 32 A Grammar of Hunzib                                                                                                                                                                                                                Phonology 33 Compare:                                                                                                                           | Deletion of vowels
‘o%e    ide                               'X knows the boy’ (boy/1 1-know-PRES)
                                                                                                                                    ences of non-identical vowels are avoided according to the following rules:
 kid y-ide                                'X knows the girl’ (girl/2 2-know-PRES)
 wa b-ige                                 'X knows the dog' (dog/4 4-know-PRES)                                                  An unstressed plain vowel is deleted before a following dissimilar (stressed or
 qara r-ide                               'X knows the child' (child/5 5-know-PRES)                                             tressed) vowel, e.g.: of-da_b-i.ya.de                          'X knows the boys' (boy/1-PL hpl-know/PL-PRES)                                       natu ‘donkey/4'                   —irmat-a-s ‘donkey-OBL-GEN'
 kid-ba b-i.yo.ge                         ‘X knows the girls' (girl/2-PL hpl-know/PL-PRES)                                      ce ‘tree/4’                      x6x-i-6 ‘tree-OBL-GEN'
 wa-ba r-i.ya.ge                          'X knows the dogs' (dog/4-PL pl-know/PL-PRES)                                            xo ‘frog /4                   xdtox-ar ‘frog/4-PL'
 qara_b-i.ya.ge
             ;
                                          'X knows the children’ (child/5-PL hpl-know/PL-PRES)                         _             ‘hit                        heh-oA ‘hit-WHEN'
                                                                                                                                                                 heh-&r         ‘hit-FUT
 2.6.2. Sequences of identical vowels                                                                                                                            heh-ét’ ‘hit-PRES-NEG'
                                                                                                                                                                 heh-{s ‘hit-PRETN'
 Sequences of identical vowels result in a long vowel (see 2.2.3.). They occur in the                                           x(e) ‘stay’                      {é.4.x(e) ‘stay/PL'
 following categories:                                                                                                          Ya-k 'see-CAUS'             — m-ac..4-k’ 'pl-see/PL-CAUS'
 (a) Dative: the dative ending isis a copy vowel (see 3.5.1). The stress is on
                                                                                                                                    sequence /iyi/ is realised as [i:]. E.g.: y-et=a=y=iy-{t’ '2-leave/2-GERN' <y-et-
 [gudi(:)]; ak village, DAT ak-a-a                     {axa(:)]; iyu ‘mother’, DAT           iyu-u hat                          -tye-{t'> [yetayi:t’], niy-fs 'come/2-PRETN'                    [ni:s].
 Instead      of /o-0/       one    finds     /a-«/,    unless    the first    /o/    belongs      to the stem;    th
                                                                                                                                    lain    (stressed    or unstressed)            vowels     following     long     aa    are    deleted,   with   the
 are also a few instances of /a-«/ for /a-a/:
                   kid-bo-s 'girl-OBL-GEN'                               kid-ba-« ‘girl-OBL-DAT'                                 ption ;of i, which yields y. E.g.:
 kid ‘girl’
                                                                         qoqo-o ‘house-DAT'                                    aa ‘cry                 -iyaa-A ‘cry-WHEN
 qoqgo ‘house’               qoqo-s ‘house-GEN'
                                                                                                                                                       -iyaa-r ‘cry-FUT
 sira ‘shed’                 sira-s ‘shed-GEN'                           sirx-« ‘shed-DAT'
                                                                                                                                                                 -iyaa-t’ ‘cry-PRES-NEG'
 All nouns have a minimal pair for plain vs. long vowels consisting of the genitive                                                                              -iyaa-ys         'cry-PRETN'
 and the corresponding dative-elative forms, e.g.:                                                                                                                          ,
                                                                                                                                4, Verb      roots    in long     ii, ii, aa, and uu
 beZ-li-s ‘stable-OBL-GEN'                                               beZ-li-i-s ‘stable-OBL-DAT-ELA'
  ak-a-s
- Words       ‘village-OBL-GEN'
              without  an oblique stem-extending                       ak-a-a-shave‘village-OBL-DAT-ELA
                                                                  morpheme                                                      ere are a few roots ending in long ii, if, aa, and uu:                                     (gaa)/gii/guu ‘come
                                                                                     minimal pairs for p                       own)’   naa/nii/n          uu      ‘come’         (see 5. 4), thi ‘roast’      rii ‘rise          (dough)',   and    Xif
 vs. long vowels, consisting of the corresponding nominative and dative forms, e.g:                                                 ess to a cart’.
  abu      ‘father’                                                      abu-u       ‘father-DAT'                               ese roots      lose     their    length         before     a consonant      group,        in word-final,      and    in
  suk’u ‘man’                                                             suku-u      ‘man-DAT'                                 ; essed position. Before a vowel /ii/ changes into /iy/, /uu/ into /uw/, and
                                                                                                                                  into /iw/. The following rules apply to roots in /aa/: /aai/ becomes /aay/,
  (b) Plural infix: the allomorphs -4- and -&- of the plural infix, together with
                                                                                                                                ix/ and /a30/ become /ax/, and /asa/ becomes /aa/.
  preceding       stem vowels a and «, yield the long vowels                          /aa/    and     /aa/.    Comp
                                                                                                                                mples: naa-r ‘he came (come/1-PRET)', nii-r 'she came (come/2-PRET)', nuu-r
  the   following       pairs      (for    plural   marking      in   verbs,   see   5.5.;   for    the   shortening       9
                                                                                                                                came        (come/4-PRET)',         rii-r       ‘it rose    (rise-PRET)',    na     ‘come        (come/1-IMP)',      ni
  unstressed long vowels, see 2.2.3. and chart 1 in 2.5.4.):
                                                                                                                               me     (come/2-IMP)',        nu     ‘come         (come/4-IMP)',     naa-ys        ‘he did    not come        (come/1-
  wa m-aca-r              ""X saw a dog' (dog/4 4-see-PRET)
                                                                                                                                   N)' <naa-fs>, niy-fs ‘she did not come (come/2-PRETN)' <nii-is> ({ni:s], see
  kid-ba_ m-a.a.ca-r      'X saw girls’ (girl/2-PL hpl-see/PL-PRET)
                                                                                                                                 ), nuw-fs ‘it did not come (come/4-PRETN)' <nuu-is>, na«x-r ‘he will come
  r-aqu-r        bila                     'X brought game’ (5-bring-PRET game/5)
  r-x.a.qu-r          bila                'X brought game frequently’ (5-bring/PL-PRET game/5)
34 A Grammar of Hunzib                                                                                                                                                                                   Morphology: nouns 35
  (come/1-FUT)' <naa-é&r>, naa             ‘to   come     (come/1-INE)' <naa-4>, niy-4 ‘to com
                                                                                                                                     nouns
‘ (come/2-INF)’, nuw-4 ‘to come            (come/4-INF)’,     tiw-4 'to roast (roast-INF)' <tii-4>.            "" orphology:
                                                                                                                 Nominal           classes
 For a complete paradigm of these verbs, see chart 8 in 5.3.","[21, 22, 23, 24, 25, 26, 27, 28]"
"  37 In examples assimilation is never marked; in stories it is given as realised by the informant.
                                                                                                              ‘For a more exhaustive treatment of the attribution of nouns to classes, see Bokarev (1959:23-28).
36 A Grammar of Hunzib                                                 :                                                                                                                                                                                             Morphology: nouns 37
Some 26% of all nouns do not have a plural form; these are abstract and collectiyg                                                                                7         ore the oblique morpheme: beX ‘rennet’, GEN beker-a-s; cu ‘eagle’, cuy-i-
nouns and nouns denoting materials, e.g. beterbaqi ‘household’, gahi ‘help                                                                                               ‘chink’, cuy-i-s; ha ‘oath’, hay-a-s; ka ‘splinter’, kan-a-s; led ‘deer', ladi-yo- -
the neighbours’, halt'i ‘work’, hobolAi ‘hospitality’, hurmat ‘respect', komag ‘he                                                                                      n ‘farmstead’, quni-yo-s; qo ‘difficulty’, qoy-lo-s; ris ‘oesophagus’, risa-bo-
quy ‘noise’, S4garAi ‘relatives’, h4lmagAi ‘friendship’, mude ‘grain’, y&ku ‘as                                                                                           ‘thing’, Zoy-lo-s.
5z ‘snow', Ati ‘wool’, qo ‘smoke’, mazgar ‘cast iron’, qalay ‘tin’, bak ‘copp                                                                                            fore the plural suffix: beX ‘rennet’, PL beXer-a; can ‘she-goat', cani-ya; haz
kebu ‘sand’, laga ‘dish from rye flour’, ahu 'rye or barley flour’, rodo ‘doug                                                                                          , hazi-ya; kod ‘basket', kodi-ya; lad ‘deer’, ladi-ya; qun ‘farmstead’, quni-
c&     'salt', ht          ‘milk’, mthe                       ‘birch’, sinu                    ‘barberries',       so        ‘sorrel’, xali    'goose-f
Zodon
 J          '
                ‘rye’, piq
                      '        .         '
                                             ‘fruit’, kay
                                                   oge
                                                                   ‘strawberries’, kurék
                                                                  te                      oe               '       .     +40
                                                                                                               ‘apricot'*”.                                           | oblique singularWith      some            of       these                 nouns,            ie.    edible       objects     and         the     word    dara     ‘child’, |
                                                                                                                                                   of th                b has a large number                      of oblique markers.              The distribution of these markers
referring adjectives can have a plural suffix, though the class prefix
                                                                                                                                                                         ost entirely lexically determined42. In some cases changes occur within the
adjectives is singular and so is the auxiliary (except with q'ara):
                                                                                                                                                                      , In a number of cases neither an oblique morpheme nor a stem-internal
b-iq-ar geni lo           ‘there are big pears' (4-big-PL pear/4 be/4)
                                                                                                                                                                      ge occurs and then the oblique stem is identical to the base stem. In the
b-i?er-ar             dara              lo                 ‘there are small children’ (hpl-small-PL child/5 be/hpl)
                                                                                                                                                                       ples genitive forms are used.
cf. r-i?er.u              dara               li            ‘there is a small child’ (5-small child/5 be/5)                                                                                                                singular verb,           the word         q            he    large      majority       of        nouns     take       an    oblique       marker.      The      most        frequent
After     a numeral                           follows         a singular noun                        and
                                                                                                                                                                      atives are the following43:
following a numeral agrees with a plural verb:
beX.no           qogo              li                      ‘there are eight houses’ (eight house/5 be/5)                                                                         (productive); occurs slightly more often with nouns ending in a
qan.u is lo                                                ‘there are two brothers/two sisters' (two sibling be/1, 2)                                                  gnant than with nouns ending in a vowel; with loans not ending in i one only
but: qan.u is-na                              lo           ‘there are a brother and a sister’ (two sibling-PL be/hpl)                                                    -li, e.g. koé ‘bush’, GEN koé-li-s; Gut’. ‘lizard', tut-li-s; zaban (L) ‘time’,
Aa.nx gara lo                                              ‘there are three children’ (three child/5 be/hpl)
                                                                                                                                                                      an-li-s; SaZdah (L) ‘dragon’, Sa%dah-li-s; xalq (Ll) ‘people’, xald-li-s; 38a (L)
                                                                                                                                                                      le,    Si8a-li-s;      Keke           ‘roasted       barley',        k’ek’e-li-s;    Kima        ‘cheese’,       kima-li-s;
3.3. Basic stems                                                                      ,
                                                                                                                                                                      ru (L) ‘life’, Sumru-li-s;                   pikru        (L)   'thought',      pikru-li-s; i3kola           (L)      ‘school’,
There are four stems from which the case forms are derived: the base stem,                                                                                            ola-li-s.
oblique singular stem, the plural stem and the oblique plural stem. The plural s
                                                                                                                                                                                  occurs with nouns                    ending in a consonant                or vowel         (mostly wu), e.g.
is derived from the base stem by a plural suffix. From the base and plural s
                                                                                                                                                                       'sky',     GEN     has-a-s;          ak     ‘village’,     ak-a-s;     xumux        ‘root’,    xumux-a-s;            irmatu
the nominative is formed by means of a zero ending, which is never indica’
                                                                                                                                                                        ey’, irmat-a-s; maru                     ‘nose’, mar-a-s; Sik'u ‘mouth’, dik’-a-s; age ‘wife', aq-
The oblique singular stem is formed from the base stem (there are 24 ways
derive          an oblique                         stem      from                the base        stem,     only the stem-extending                   obli
morpheme                  -li is productive, see 3.3.1.). The oblique plural stem is derived from                                                                                 occurs almost only with nouns                            in i, e.g. gandi      (L) ‘hole’, GEN             gandi-
 plural stem by the oblique morpheme -la. The ergative, genitive, instrumental                                                                                        ; hdlmagaAi          (L)     ‘friendship’,         halmagiAi-lo-s;            xo     ‘meat',    xo-lo-s;         Zo    ‘thing’,
                  :                                                               :                41
 local endings are added to the oblique stems*"".                                                                                                                      lo-s; final i is deleted with bocii ‘sheep (coll.)', boc-lo-s.
                          a stem                                           alternation          before         oblique         or   plural    markers.
 Some nouns
 following list i have
                    cnchaustive:                                                                                                                                                  occurs          almost
                                                                                                                                                                                                 almost      onlyonl     i
                                                                                                                                                                                                                       with      nouns      in i,i eg.
                                                                                                                                                                                                                                            in               imi
                                                                                                                                                                                                                                                            simindi       (L)    ‘maize’
                                                                                                                                                                                                                                                                                  'maize', GEN
                                                                                                                                                                      ndi-yo-s; istoli (L) ‘table’, ist’oli-yo-s; buxari                                  (L) ‘chimney’, buxari-yo-s; 40 About uncountable nouns in Daghestan languages, see Kibrik 1985.
                                                                                                                                               languages,              e only rule is that nouns in i have -yo or -lo.
 41 For typological and general information about noun paradigms in Daghestan                                                                                 '
 Kibrik 1992a.          .                    .                                                                                                                         © percentages     in my      material       are -li 34%, -a 14%        -lo 11%,    -i 7%, -yo 5%, -bo 3%.
38 A Grammar of Hunzib                                                                                                                                                                                                                           Morphology: nouns 39                                              With other vowels:                  Sahra      (L) ‘highway’,          Sahra-
qun ‘farmstead’, quni-yo-s.
                                                                                                                                           The following nouns form their oblique singular stems by apophony: boco
and more ‘log’, more-yo-s.                                                                                                                joon', GEN bica-s; bolo ‘neck’, bila-s; boq ‘sun’, biqa-8; cay ‘beestings', ciya-s;
                                                                                                                                 Uy
                                                                                                                                            ‘salt’, tiyo-s; ha ‘blood’, htya-s; kay ‘strawberries’, ktya-s; modu ‘nail', mila-s;
                                               nouns      in a consonant            and      in a vowel           (a, e, %
-i                  occurs both with                                                                                                        xu ‘sleep’, GEN mixa-s; maq'u ‘tears’, miq/a-s; mate ‘place’, migo-s.
                                                                     raku                                                     ‘hea
eg. dg ‘axe’, GEN dg-i-s; ni?a ‘whey’, ni?-i-s; gedu ‘cat’, ged-i-s;
rak-i-s; x5xe ‘tree’, x6x-i-s.                                                                                                            In some cases the oblique singular stem is formed by deletion of the final part
                                                                               'girl', GE                                                  the stem:               biker     ‘measure          for flour’, bike-s;
                     occurs both with nouns in a consonant and in a vowel: kid
                                                                                                                                                                                                                             habur    ‘mill', habu-s46;        hale       ‘foot’,
-bo
                                                                                                                                                 ; hare           ‘eye’, GEN         ha-s; koro         ‘hand’, k&-s.
kid-bo-s; kagdr (L) ‘paper’, kagar-bo-s; qida ‘resin’, qida-bo-s.
                                                                                   rarely      used.      Except       for    -o           me 7% of the nouns in my material can take two different oblique markers, one
The remaining stem-extending morphemes                                     are
                                                                                                  “                                       them more often than not being -li47, eg:
material is adduced (in alphabetical order):
                                                                                                                                          y marker/-li                     kisa       ‘pocket',         GEN    kisa-s, kisa-li-s; ilba                 ‘pigeon’,    ilba-s/
 -«                  had       ‘lime’, GEN         had-«-s;     han       ‘forest’, han-«-s
                                                                                                                                                                           ilba-li-s
 -ba                 ca ‘star’, GEN         ca-ba-s; ka ‘heart of a spike’, hka-ba-s
                                              0%-di-s
                                                                                                                                                                           habu        ‘wing'       GEN       hab-a-s/habu-li-s; : rad                 ‘rope’, raé-a-s/
 -di                 oze ‘boy’, GEN
                                                                                                                                                                           raé-li-s .                   az        ‘summer       even             alg   ‘pine’,      niq-e-s                                                   «li                             bez      ‘stable’, beZ-i-s/bez-li-s; tiga                 ‘he-goat', tig-i-s/tiga-li-s
                                                                                                                                                                           éakar       'sugar',     éakar-b
                                                                                                                                                                                                       nau      (Eaar-li-s
                                                                                                                                                                                                            o-s/éak
                                             vega8;      at    bea ’“shy
                                                                       y~s,         wa      ‘dog’, ,   wa-y-8          ;              '   o/-li
                                                                                                                                          ’
 yy
 -                   .    set
                     ca ‘fire’,
                                                                                                                                            .                 .            ee,         na mae re /bae lo 8 +
     ta               ale ‘twig’, GEN ale-la-s; aga ‘ear', aga-la-s; xp'« ‘paw’, «p’a-la-s
                            pillar GEN hem-mo-s; kim ‘muscle’, kim-mo-s and with st                                                         *bo                             inik’      ‘scythe’, @inik’-a-s/®inik’-bo-s
 .
 ™                    pann   el
                      final changes           ‘winter’ dim -mo-
                                      Xini ‘winter’,
                                    kini                    mo-s                                              7                           o/-lo                          bewxi         ‘tiger’, bewxi-yo-s/bewxi-lo-s
                      bax ‘grass’, GEN bax-0-s; Vit’ ‘knife’, Tit-o-s; hiidu                                  ‘firewood’, hi
 -o                                                                                                                                        ore certain case-endings                         the oblique markers -li and -lo can be reduced to -l
                                                                                                                     ones,
                      o-s,     etc.                                                                                                          the marker -i can be                           deleted. This occurs with the instrumental, the local
     -ra              ahu ‘rye or barley flour, GEN ahu-ra-s; qi ‘two handfuls, qt ra-8                                                   dings, and sometimes                         with the ergative, e.g. Xalu                       ‘stone, GEN      Xal-i-s, SUP
                      Xi 'malt', GEN           Xi-ro-s; pa          ‘vein’, pa-ro-s; Ko                ‘squirrel’, ko-ro-8;
     -ro                                                                                                                                  I-Xo;          dg       ‘axe', GEN         6g-i-s,      INS    dg-do;       Zoxi     ‘stick’, GEN      Zoxi-lo-s,    INS     Zoxi-
                      ‘fox',    83-FO-8                                                                                                   0; weXa                 ‘shepherd',       GEN      wefa-li-s,       ERG      wea-l-lo.
     -ru              i        ‘wool’, GEN     Aii-ru-s
     -ti              is ‘sibling’, GEN is-ti-s                                                                                                  Plural
                                              kil-u-s                                                                            ;
     -u               kil ‘iron’, GEN
                      bilalsa          ‘scarf’, bilaA-do-s;               baxaxas          ‘hawk’,      GEN        baxaa                                                   is formedby              adding          a plural     suffix     to   the   base    stem.      The
     -do                                                                                                                                  e plural                stem
                                                                                    kimalXos               ‘cream          porrid         minative                case   has        a zero        ending.     There      are     six relatively         frequent       plural
                      habuxos             ‘miller,      habuXo-do-s;
                                                                                                                                                 2548,
                      KimalXo-do-s45
                                                                          in a vowel                                                                          occurs        almost      only with           nouns      in a consonant;
     2. Some      7% of all nouns have no oblique marker; these are nouns                                                                                                                                                                        it is found       with     all
                                                               ‘house’,       qoqo-s; hara              ‘cow’, hara-s;                      s in a consonant, e.g. tut’ ‘lizard',
                                                                                                                                                                                PL &ut’-la; bil ‘lip', bil-la; xor ‘ram’, xor-la;
     abu       ‘father’,     GEN      abu-s; qoqo
                                                                          ‘child’, qara-s.
                                                                                                                                          4p        (L) ‘cupboard’, iSk’ap-la; Sad&ém (L) ‘person’, Sadam-la. There are few
     ‘bridge’,    tira-s; ade         ‘aurochs',     4Ae-s; dara
                                                                                                                                                   in a vowel (predominantly u) that have the plural ending -la. The vowel
      44 This is perhaps analogous to har« ‘cow’, GEN hora-s.                                                                ;            But biker   ‘jug’, biker-a-s; habur ‘wheel’, habur-a-s.
      45 These words         are all petrified forms with local endings            (from bax, bolo, habur, and kima,                         s even occurs within the speech of a single informant.
      3.5.3.                                                                                                                               f percentages             in my       material   are -la 23%,      -wa    15%, “ya    15%, -r 14%, -a 11%, -ba 5%.
EEE                                                                                                                                                                                                                                                 Morphology: nouns 41
      40 A Grammar of Hunzib
                                                                                                                                                                is ‘sibling’, is-na; x6xe                 'tree', PL    x6x-na
                      or changes           to € or 2, @§- bicu               ‘arm’, bic-la; Scu ‘door’, Sc-la; mig
      disappears                                                                                                                                                6s       ‘bull', PL         ds-u
      ‘pole’, miqe-la.                                                                                                                                          occurs        with       some      words     in e: biSe       ‘calf’, PL        bid-ur;      hare   ‘eye’, har-
                                                                                              cases it occurs      after 0, 2     a                             ur; Xome               ‘flat earthen roof, Xxm-ur; ree                     'word', r«z-ur, etc.
                       occurs       mostly       with     nouns   in u; in a few
      -wa                                                                    celu-w
      e, eg. abu ‘father’, PL «xbu-wa;
                                       Sulu ‘flute’, Sulu-wa; celu ‘drum’,
                                                                                                                                              rtua y all loans conform to the plural formations of Hunzib; only bahar&i ‘man’
                                              h oro-wa; tira ‘bridge’, fira-wa; Zu
      mut ‘glass’, mutu-wa; horo ‘beehive’,                                                                                                   hich is a loan from Avar, preserves the Avar plural baharzal.
      ‘stump’,      zude-wa.                                                                                                                                                e 5% of the nouns have the choice between -la and another                                                 plural    endin;
                        occurs with nouns in i (all loans in i have this suffix)49, in a few                                                                                                                                                            as
                                                                                                                                                                hak’ ‘flower’,, PLPL hak-a/ hak-la
       -ya                                                                                     kudari-  ya; K&ki ‘stone in                              /-la
                                                                           istoliPL (L)
                                                                         jug’,
                              e, a and           a, eg.    kudari
       it occurs     after                                                               ‘table’, istoli-ya; Xode                 ‘lid!       a/-la              roq ‘burden’        roq-ba/roq-la
                       bewxi        (L)    ‘tiger’,     bewxi-ya;
       kK&ki-ya;                                                                                                                               a/-la       _ xtku           ‘trousers’, PL xiku-wa/xike-la
                                                                            a-ya.
       XKode-ya; wada              ‘day’, wada-ya; Sahra (L) ‘highway, Sahr
                                                            have this suffix) and «,                                                                . Oblique plural
       -r         occurs with nouns in a (all loans in a
                                                'kidney', koma-r; qéqla ‘egg’, qiqla-                                                                                                       -la is added to the plural stem.
       Zakma (L) ‘boot’, PL éakma-r; koma                                                                                                      almost all cases the oblique plural morpheme
                                                       .
       weka (L) ‘shepherd’, weka-r; «p’x ‘paw’, «p’o-r                                                                                        ith     plural         stems        in    a     vowel,   the     ergative       ending       is     -lo     and the oblique
                                                                                                                                                                                       to -1 (see 3.3.1. for comparable               phenomena                          ar).
                                                                                                                                                                                                                                                           in the singular)
                                                            in a consonant,            e.g.     g0g0or   ‘cheek’, PL        gogor-            orpheme is reduced
       -a                occurs       with        nouns
                                                   ‘leg, “'umal-a. One            noun ending in a vowel has
       mig        ‘tail’, mig-a; fumal                                                                                                                                                                                           § ERGPL tut-la-l-lo
                                                                                                                                              ‘lizard’               ©      PL éut-la              GENPL tut-la-la-s
        suffix: age ‘wife’, aq-a.                                                                                                                   ai ‘bear’               OL wee                 CONE       eles                   ERGPL          kid-ba-l-lo
                                                                                   with the singular               oblique     mark
        -ba            _ occurs       with        nouns     in a consonant                                                                                                                                    si-bur-la-s            ERGPL          si-bur-la-l
                                               singular oblique marker -i; a vowel
        -bo and with nouns in a vowel with the                        er -ba, excey                                                           louns denoting               animals           with a plural in -ba (see 3.3.2.) do not necessarily have
                                               that take the plural mark
        lost before -ba. All nouns in a vowel                                                                                                 e oblique plural morpheme, e.g. wa ‘dog’, PL wa-ba, GENPL wa-ba-s; naca
                                              shared peculiarity is that they do.
        hiico ‘wedge’, denote animals; their                                       PL ki                                                       iveccute
                                                                                                                                              use’,                                 q’
                                                                                                                                                    nac-ba, nxc-ba-s; dqu ‘mouse’, dq-ba, aq-ba(-la)-             ‘kid’, tik-
                                                                                                                                                                                           q-ba(-la)-s, and tike ""id!
                                       l marker -la (see 3.3.3). E.g.: kid ‘girl’,
        necessarily take the oblique plura                                                                                                '
                         (L) ‘rouble’, quruS-ba; bac’a                     ‘wolf, bac’-ba.
        ba; qurud
                                                              used. All examples are listed but for the endi                                  4. Syntactic cases: form and function®0
        The following endings are rarely
         -ar and -ur (in alphabetical order):                                                                             ‘donkey’,           4.1. Nominative
                                                                      0, e, 3): irmatu
         -ar                 occurs with some nouns in a vowel (u,
                             irmat-ar; xdt'oxo ‘frog’, xdtox-ar, etc.                                                                         e nominative                has a zero ending®!.                 The     nominative       typically denotes               the S of
                                                                                  ca     ‘star’, PL      ca-bur;     cu    ‘eagle’,
         -bur            -eccurs          with     some     monosyllables:                                                                      ansitive        verbs       and        the    P of transitive        verbs    (see   6.4.1.,     6.4.2.).     It also        denotes
                                                                    ki     ‘chip’, ki-bur;         ko    ‘squirrel’,      ko-bur;             : pominal part of the predicate and adverbial expressions of time.
                             bur;    ¢a      ‘fire, ca-bur;                                                                                                                                                                                                                    _
                             ‘year’, Xi-bur; pa ‘vein’, pa-bur; ge                        ‘ploughshare’, qe-bur; qt *                         ue iyaa                                                      ‘the boy: cries'
                             qi-bur; qi           ‘two handfuls',          qi-bur; qi ‘net’, qi-bur; si ‘bear’, si                            oy/1 1-cry-PRES)
                             sa ‘fox', sa-bur; Zo ‘thing’, Zo-bur
            -da              o%e     ‘boy’, PL oz-da
                                                                       -ma
            -ma              hem ‘pillar, hem-ma; kim ‘muscle’, PL kim                                                                        The dative is classified as a local ending.
                                                                                                                                              In the
                                                                                                                                                   he glosses
                                                                                                                                                       g       the nominative endinging isi not accounted for; inst                                            i
                                                                                                                                                                                                                                                             minal class
                                                                                                  -ya.                                           e is given where possible.                               .    mavens                              the ne                      “me
                                                        s -lo or -yo, also have the plural suffix
             49 All nouns which have the oblique marker
42 A    Grammar     of Hunzib                                                                                                                                                                          Morphology: nouns 43
xo ZeZaa-n li                                       ‘the meat has fried’                                 oe           me                      ‘the haft of a fork’ (fork-OBL-GEN tail/5)
                                                                                                             -lo-s  ba                                      '
(meat/5 fry-GER be/5)                                   ,
                                                                                                         (esed-li-s sinw                      a     olden fork          (gold OBL GEN ae
oZe     kid-bo-g    taac’a-r                        ‘the boy looked at the girl’
                                                                                .                        pabu-wa   Airdana-s                  ‘wingsmiddle  wasp’ (wing/3-PL
                                                                                                                                                       of a brother""          wae
                                                                                                                                                                     (oni ‘dlccan                 oroun
(boy/1 girl-OBL-AD look/1-PRET)                     ‘father saw the boy'
                                                                                                          kke-s is                            ‘the
abu-u         oZe
          dca-r                                                                                                            kid                ithe dying girl’ (2-die-PRES-GEN                  ¢i sibling) (see 6.2.)
                                                                                                     /   -uhu-%o-s
‘(father-DAT 1-see-PRET boy/1)                                                                                                                                                                 girl/2) (see 5.7.8. and 6.2.)
iyu-l r-ox-or xo                                    ‘mother bought meat!
                                                                                                          d Sadam-li-s           Ax.nw        qara     zuqu-
                                                                                                                                                         qu-n          lo (1/1)              ‘a woman had three children’
(mother-ERG 5-buy-PRET meat/5)                                                                           one/OBL       person-OBL-GEN               three child/5 be-GER          be/hpl)                                     =
ag diye     o%e lo                                  ""he is my son’
(that/1 me/GEN boy/1 be/1)                                                                               4A. Instrumental
niSe aqe-n lo qatagaw (1/3)52                       ‘at night a bandit came’
                                                                                                         Fhe instrumental         (INS)       ending        is -d     after vowels,    -do     after   consonants    and     with
 (night/5 1-come-GER be/1 bandit/1)
                                                                                                           sonal pronouns. The instrumental denotes:
 3.4.2. Ergative                                                                                         . the instrument.
                                                                                                            -bo-1 ax q'alam-li-d                 ‘the girl writes with a pencil’
                                                     y and -lo after a consonant.
 The ergative (ERG) ending is -1 after a vowel or                                                          -OBL-ERG write-PRES pencil-OBL-INS)
                                                     verbs (see 6.4.2.)93.
 ergative case typically denotes the A of transitive                                                     Au-l b-ut'e é§ @it'-o-d                 ‘ (s)he cuts the apple with a knife’
 oZ-di-1 m-uq &                                      ‘the boy eats an apple’                                t/OBL-ERG 4-cut-PRES apple/4 knife-OBL-INS)             mp              ;
 (boy-OBL-ERG 4-eat-PRES apple/4)                                                                        “4fi-l hare b-oh bax-o-d                xe my) sister
                                                                                                                                                          i    feeds the cow with hay'
 wexa-l-lo n-uq xo                                   ‘the shepherd eats meat'                             bling-OBL-ERG cow/4 4-feed-PRES hay-OBL-INS)                                ”
 (shepherd-OBL-ERG 5-eat-PRES meat/5)                                                                     oe               nouns, attributive forms derived from adverbs, and present participles
 oZ-da-l-lo       m-uq     @                   -     ‘the boys eat (an) apple(s)'                           lifying    nouns      in     an       oblique     case;     because   of   this     use,    the   instrumental     is
 (boy-PL-OBL-ERG 4-eat-PRES apple/4)                                                                     ‘aditionally called the ‘second genitive’.
 si-bur-la-l n-uq xo                 ‘the bears eat meat’                                                ukumat-li-d raq-li-s                                             ‘on the side of the government
 (bear-PL-OBL-ERG 5-eat-PRES meat/5)                                                                       vernment-OBL-INS side-OBL-GEN)
                                                                                                           li-d mat'a-X                                                   ‘at the front of the garden’
 3.4.3. Genitive
                                                                                                           ‘den-OBL-INS forehead-SUP)
                                                          marks attributive no
  The genitive (GEN) ending is -s. The genitive typically                                                tkke-d  is-t'i-s qogo                   'th e house of the middle brother'
                                                      participles qualifying nouns”                      -middle-INS sibling-OBL-GEN house/5) (see 6.2.)
  attributive forms derived from adverbs, and present                                                                                                                     _
                                                                                           ,             uhu-to-d kid-bo-s hare                 ' the eye of the dying girl’
  the nominative”4.
                                     ‘a leg of a ram’ (ram-OBL-GEN leg/4)                                   e PRES-INS girl-OBL-GEN eye/4) (see 5.7.8. and 6.2.)
  xor-i-s hale
  kagar-bo-s Ker                     ‘the colour of paper’ (paper-OBL-GEN colour/5)                       expressions of time indicating duration.
                                                                                                           an-li-d wada r-ete-r                ‘from time to time the rain stopped’
                                                                                                            e-OBL-INS rain/5 5-stay-PRET)
                                                             that the example is from text 1, sentence
  52 The notation (1/3) etc. following an example means                                                   gO quwo-n r-xq saSat-ba-l-do        ‘I can read for hours’
                                                          ergative is used as an instrumental: gaba-l
  53 There is one instance in my material where the                                                        /OBL-AD read-GER 5-can-PRES hour-PL-OBL-INS)
                                                            mufu-l-lo y-&ca-k-ar-«-«-y y-uhu-~o
  b-e.yx.Ze-r-a-a-y? gS-a-l Tag.u y-uwo-r-x-a-y?
                                              one   who   took   them with the carpet? To the one
  sa-y kezi=y=aq-4 kid? (23/45) ‘To the
                                   To the one whose   mirror   showed   her dying? To whom will she
  made her live with the apple?
                                                                    the noun in the nominative. For
   54 The attributive noun in the genitive generally precedes
   order within the noun       phrase, see 6.1.1.
44 A         Grammar         of Hunzib                                                                                                                                                                                           Morphology:      nouns 453.5.        Location   and     direction                                                                                        Chart      3:    Combinations   of    local   endings   with    directional         and     appro      .   tive      .","[28, 29, 30, 31, 32, 33]"
"There are seven local endings°9:                                                                                                                                                            ELA                              TRANS
1. -V                  dative (DAT); the ending is a copy vowel; see 3.5.1.                                                                                      “Vv                        -V-s                             -V-X
                                                                 -go    after consonants,        before     directio
2. -g(o)               adessive     (AD);    -g after vowels,                                                                                                    -g(o)                      -go-s                            -
                       suffixes and with pronouns; see 3.5.2.                                                                                                    -X(o)                      -Ko-s                   .       *Ko-X
3. -X(o)           — superessive (SUP); -X after vowels, -Xo after consonants, before direc                                                                      -k                         (-k-sa)                         -
                                                                                                                            /
                       tional suffixes, with pronouns;          see 3.5.3.
                                                                                                                                                                 “A                         -A-sa                           AKA
       -k              subessive (SUB); see 3.5.4.                                                                                                               -gur                     “iurss                            gut
fw
       my              contactive (CONT); see 3.5.5.                                                                                                             -dar                      -dar-sa                          -dar-Xi
       -gur            comitative     (COM);      see 3.5.6.
ON
  . -dar               allative (ALL); see 3.5.7.                                                                                APPR-DAT (see 3.5.1.)           -da-a                      -da-a-s                         ~da-a-X
                                                                                                                                ( a,                            -A-do                       -A-do-s                     -   -A-do-X
                                  (APPR)     suffix -do56   ‘in the environment of, near’ occurs befor                            pear                          -Zur-do                     -fur-do-s
The approximative                                                                                                                                                                                                           -Zur-do-X¥
                       ending     -V°7,     but   after the local endings CONT -A,,COM -gur, an                                                                 ~dar-do                     -dar-do-s                       -dar-do-X
 the dative
 ALL -dar58,                                                                                                                    3.5.1. Dative -V Two directional suffixes can occur after the local endings or APPR -do:                                                        The ative ending is virtually always a copy vowel
                                                                                                                                                                                  -V. Word                                             stress is on the
 -s(a)           _elative (ELA)      ‘from, out of'; -s after vowels,         -sa after consonants                              yowel           before the copy vowel. The copied vowel and the
                                                                                                                                                                                                copy vowel yield a single
 -X(i)         _ translative      (TRANS)     ‘along, through’; -X after vowels, -Xi after consonants                           long vowel (see 2.6.2.). In a few instances the ending
                                                                                                                                                                                             is -y or -@60, The dative
                                                                                                                                include
                                                                                                                                !       s the local meaning ‘in’. For dative with past partici
 The local endings can be accompanied by postpositions which reinforce the                                                                                                                     ples, see 5.7.7. The dative
                                                                                                                                denotes:
 meaning (see 3.5.1-3.5.7. and 4.3.). Elative -s(a) and translative -XK(i) can also                                             | Pe
                                                                                                  to kira only (                        complement of three-place transitive verbs (see
 added to these                postpositions;      approximative       -do can be added                                                                                                 6.4.5.).
                                                                                                                                fa nik-Gr tek is-ti-t                             ‘I give the book to (my) brother’
 3.5.4.).                                                                                                                       me give-FUT book/5 sibling-OBL-DAT)
                                                                                                                                    m-iy-ér iyu-u akiv’4]            ‘T tell mother a tale'
                                                                                                                                me 4-send-FUT mother-DAT tale/4)
                                                                                                                                tid-bo-1 o%-di-i b-aXe.l-er         ‘the girl struck the boy'
                                                                                                                                Birl-OBL-ERG boy-OBL-DAT 4-strike-PRET)
                                                                                                                                                                                            ”
                                                                                                                                  the experiencer of inversive verbs (see 6.4.3.).
                                                                                                                                   di-i kid y-ac’a-r
                                                                                                                                                                                  the boy      saw   the girl
                                                                                                    ally they are le
 55 The dative and adessive endings also have syntactic functions, but morphologic                                                                                                                              ;
                                                                                                        ;
 endings.                                                                                                                       Z-di-i ige-r ag suk'u                            ‘ the boy recognized that                         '
 56 In some cases -do occurs in its shortened’ form -d.                                                                           0 y-OBL-DAT 1-know-PRET that/1 man/1)
                                                                                                    dative endings 4
                                                                                                                                                                               “                                            “=
 57 The approximative suffix -do occurs before the genitive, instrumental and                                                     indication of price.
        other (local) endings (see 6.3.).  For a reversed    order  with   postposition  s,   see   4.3.
 after                                                                                                                          :§ Ael=rig gq quru3-ba-«
                                                                                                                                                       - lo      ‘the apples cost
                                                                                                       them less sped                                                                                   thi                bles’
 58 Approximative -do also occurs with expressions of place and time and makes                                                  pple/4 thirty/OBL rouble-OBL-DAT be/4)
  e.g. bed ‘then’, bed-dé ‘then; ba?i ‘here’, ba?i-d6 ‘around                here    (non-specifi c)'.    -do changes                                                                                  ny               route
                                                  place:  mugéx     ‘after  (time)',   mugak-do        ‘behind   (place).
  postposition of time into a postposition of
                                                               vowels,     thus    preventing       confusion     with
  59 The allomorph -Xi can also be found               after                                                                    /cY with
                                                                                                                                       “   k&-y    ‘hand-DAT',
                                                                                                                                                               , it At-y 5 '‘water-DAT', and -@ with                        wa-y       ‘dop-l  VAT
  superessive ending:    qoqo-o-X   or   qoqo-o-Xi   'house-DA    T-TRANS'      vs.   qoqo-X      ""house-SUP""  .                  We-y-s ‘dog-OBL-GEN)), ¢a-y ‘fire-OBL-DAT’, si-y ‘bear-OBL-DAT’.
                                                                                                                                                                                                                                   7    M0g-O8NDAT
                                                                                                                                                                                                                  Morphology: nouns 47
46 A     Grammar      of Hunzib                                                                                  7                                   (35.3. Superessive -X(o)
4. ‘inside’.                                                         the postposi tion    €d) :
                                             it often combine s with                                                  The     superessive       denotes:
When the dative has a local meaning                                                      o
                                              to the dative ending or to the Postp                                    _1. superessive,        ‘on’.
 ‘inside’. Directional suffixes are added                                «-8   vont   of     th
                                      han-a-« ‘in the forest’, han-x-                                                 It often combines with the postposition Xodo                                   ‘above’: istoli-yo-X,      istoli-yo-X
 E.g.: bazar-li-i ‘to the market’,                                                  han-«
                                       tree’; aga-la-a-X ‘through the needle’;                                        odo     ‘on the table’, xox-Xo                   ‘on the tree’, qxm-Xo ‘on the head’, istoli-yo-Xo-s,
 forest’, xOx-i-i édu-s ‘out of the                                                   oe |
                                                 the house’él.                                                        jstoli-yo-X     Xodo-s ‘from                     the table’, tira-Xo-X, tira-X KXodo-X ‘over the
X ‘through the forest’,7 qoqo-oo-xiXi ' ‘through                            yields     the   rk                       ‘pridge’®.
                          -do    preceding       the   dative   ending
Approximative                                                                            ‘to my     brothe   LL        | time.
                                           nouns, ©.g. is-ti-da-«
-da-«. It can only be added to animate                t           i  's'                                                              :         °                 ’
(compare with is-ti-dar in 3.5.7), halmag-li-do-«-s ‘from my friend's’.                                      |        aca.n         Aino     mindt      A.el-Xo                       ‘a quarter past two'
                                                                                                                      (ten five minute/4 three/OBL-SUP)
 3.5.2. Adessive -g(o)                                                                                                3. price.
                                                                       range of no                                    @§ A.el=rig-bo-X                m-aqe-r.u          lo           ‘the apples cost about thirty (roubles)'
                                        animate nouns only, has a wide
 This ending, which combines with                                                                                     (apple/4 thirty/OBL-OBL-SUP 4-come-PPT be/4)
                                     with past participles, see 5.7.7.
 local uses (see 6.4.). For adessive                                         .                                        4, the SUP-ELA            combination           can also mean        ‘about.
        adessive, 'next to and      touching’.
 1.                                                                                                                   do     xabér        m-iye-r     SaZdah-li-Xo-s                  ‘I told a story about a dragon’
                   te& is-ti-g                            ‘I give the book to (my) brother’
 do. nix-ér                                                                                             .             (me story/4 4-send-PRET dragon-OBL-SUP-ELA)
                        i         AD) 62.
 (me give-FUT book/5 sibling-OBL-                                                                                     5. the complement of verbs like hite ‘fear’, Ae?e ‘laugh’ (see 6.4.4.).
                                          'the boy took the shawl from the girl
 oz-di-l kid-bo-go-s Kaz r-xhu-r                                        .         .                                    oze hive wa-y-X                                                ‘the boy fears the dog’
                                                 RET)
                                               PRE,
                i -OBL-AD-ELA shaw. 1/5 5-take-P
 (boy-OBL-ERG girl                                     nis(@) ‘say (to)', nisa. 1   ‘ask -                            _(boy/1 fear-PRES dog-OBL-SUP)
                                      h and vision like
  2. the complement of verbs of speec                                                .                                 ag di-Xo Ae?e-r                                                ‘he laughed about me’
                                                    6.4.5.).
  (from)',y tuwac’a ' ‘look (at)’ ' (see 6.4.4. and                       daug hter                                    that/1 me/OBL-SUP               laugh-PRET)
                                                     ‘mother scold s her
  iyu y-aXe kid-bo-g                                                                     545)
                                                                            7
  (mother/2 2-scold-PRES girl-OBL-AD)                                 transitives   (see  45).                   77
                                                                                                                        5.4. Subessive         -k
                                      tive verbs derived from
  3. the instigated actant with causa                                                                        —
                                              ‘father forced the boy to hit the dog’                                  This        local    ending     virtually        always     occurs     with     the    postposition     Xira      ‘under’;
  abu-l oz-di-g wa hehe-k-er
                              4 hit-CAUS-PRET)                                                                          irective and approximative suffixes are added to xira64, E.g.: istoli-yo-k xXira
  (father-ERG boy-OBL-AD dog/          ua ve ver bs.
                            ag intransiti                                                .
         ‘ luntary agent with                                                                                               der     the table’, istoli-yo-k              Xira-s   ‘from under          the   table', tira-k    Xire-s     ‘from
  4, the invo                                                                       bent
                                              ‘because of the boy the tree                                                  der the bridge’, tira-k Kira-X ‘from underneath the bridge’, istoli-yo-k                                       kira-
  o%-di-g x6éxe m-uqde-r                                                     «ame?                                         0 ‘below the table’65,
   (boy-OBL-AD tree/4 4-bend-PRET)                                  use    0   me?
                                               ‘who has   died beca
   suk'u uhu-r di di-go? (18/57)                                  en    to   kill)?
                                               “whom did I happ
   (who 1-die-PRET INDEF me/OBL-AD)
                                                                                     determined: ue ee
                                          superessive is sometimes lexically                                                Beside huni-l-Xo ‘on the road' (road-OBL-SUP) we also find huni-had ‘on the road' (road-ON).
    61 The choice between dative and                                                lace, is zudue b
                                         r wekAi-la-«, da zuqu-r boc                                                    had only combines with huni.
    zudu-r gatagii-l-Xo, abu zudu-                                           sheph  er     ane 2 ay ane
                                                 was a shepherd, I was a                                                 * The only exception to this rule is ha-k-do-X ‘(literally) from below the feet’, where
    ‘my grandfather was a bandit, my father                             SUP    father /1                °p
                                            be-PRET banditship    -OBL-                                                   lo is added directly to the subessive suffix; cf. ha-k Kira ‘under the feet (submission)’.
  - cowboy (we/OBL-GEN grandfather/1                                  ATY’.         _
                                              siblin g be-PR ET cow-D                                                   » The dative and the subessive contrast in the following expressions: puxun-a-X ‘in a shirt, in
     OBL-DAT me be-PRET sheep-OBL-DAT                                                             me book ve d
             are  the use of the dative vs.  the   adessive in da nikér feR istii ‘I give                                   amas (someone sleeps in it) (shirt-OBL-SUB)' vs. puxun-a-a édu ‘in the shirt, in the pyjamas
     62 Comp                                                               the   book    to  (my)   brother:
                                               nikér te istlig ‘I give
       brother: it is a present to him’ vs. da
                                                                                                                           omething is in it) (shirt-OBL-DAT          inside)’.       his hands, it is in his possession’.
48 A    Grammar      of Hunzib                                                                                                                                                                         Morphology: nouns 49
                                                                                                         da     deno dqe-r halmag-li-dar-sa
3.5.5. Contactive -A                                                                                                                                                    ‘I (M) returned from a friend’
                                                                                                         (me back 1-come-PRET friend-OBL-ALL-ELA)
The contactive denotes:                                                                                  2. purpose (cf. Russian 'za xlebom’).
1. ‘in complete contact with'66,                                                                         baba-l-dar y-éXe-r                                             ‘'F went   for bread’
surat b-axa.l-an lo nasu-A                             'the picture is hanging on the wall’              (bread-OBL-ALL 2-g0-PRET)
(picture/4 4-hang-GER be/4 wall-CONT)                                                                    but: Ai-Xo y-éXe-r                                             ‘F went    for water’
han-«-A-do éXe-r                                       'M went    in the direction of the forest’        (water-SUP 2-go-PRET) (cf. 3.5.3.)
(forest-OBL-CONT-APPR 1-go-PRET)
                                n-exe.l-er             ‘father touched the boy with his hand’            3.5.8. A nominal paradigm                  (for the stress, see 2.5.)67
abu-l      o%-di-A       koro
(father-ERG boy-OBL-CONT hand/5 5-touch-PRET)                                              .
                                                                                                         Singular        NOM                  bez '‘stable'
qiba hat-o-A Ai®-kKe-n lo              ‘wheat was mixed with flour’
                                                                                                                         GEN                  béz-li-s
(wheat/4 flour-OBL-CONT be.mixed-CAUS-GER be/4)                                                                          ERG                  béZ-li-1
2. the complement of verbs like -iixe ‘turn into’ (see 6.4.4.).                                                          INS                  béz-li-d
oe xétox-a-A iixe-r                        ‘the boy turned into a frog’
                                                                                                                         DAT                  bez-lf-i                  DAT-ELA                    bez-Ii-i-s
(boy/1 frog-OBL-CONT 1-turn.into-PRET).                                                                                  AD                   -                                                    -
                                                                                                                                                                       AD-ELA3.5.6. Comitative -gur                                                                                                   SUP                 béz-li-X                  SUP-ELA                     bez-lf{-Xo-s
                                                                                                                         SUB                 béz-li-x                  SUB-ELA                     bez-If-i-sa
                                                                              object’
 This ending denotes ‘next to an (in)animate object, together with an animate                                                                bézZ-1i-A                 CONT-ELA                    bez-l{-A-sa
                                                        ‘the wolf came to the river’                                                                                   COM-ELA
 bac’a m-aqe-r éx-e-gur                                                                                                  COM                 beZ-lf-gur                                      - bek-li-Ztr-sa
 (wolf/4 4-come-PRET river-OBL-COM)                                                                                     ALL                  beZ-li-dar                ALL-ELA                  beZ-li-dSr-sa
 da y-it-& bac-i-Zur-sa                                 ‘T (F) run (away) from the wolf
                                                                                                                        NOM                  bézZ-la
 (me 2-run-AOR wolf-OBL-COM-ELA)
 oZe ok'aak’ Zin-do halmag-li-gur                       ‘the boy walks with his friend’                                 GEN                  bez-la-la-s
 (boy/1 1-wander-PRES self/OBL-INS friend-OBL-COM)                                                                      ERG                  bed-lé-la-1
 kid tira-Zur-do y-éXe-r, tira-fur Bebl-a-a y-ete-r                                                                     INS                  bez-laé-la-d
                                                                      RET)                                              DAT                  beZ-la-lé-a
 (girl/2 bridge-COM-APPR 2-go-PRET bridge-COM side-OBL-DAT 2-stay-P                                                                                                    DAT-ELA                 bezZ-la-ldé-a-s
        ‘the girl went towards the bridge and stayed near the bridge’                                                                                                  AD-ELA      |           -
                                                                                                                        SUP                  beZ-lé-la-¥               SUP-ELA                 bez-la-l4-Xo-s
 3.5.7. Allative -dar                                                                                                   SUB               bezZ-ld-la-z                 SUB-ELA                 beZ-la-lé-X-sa
                                                                                                                                          beZ-lé-la-A                  CONT-ELA                bed-la-lé-A-sa
 The allative denotes:                                                                                                  COM             : bez-la-l4é-gur               COM-ELA                beZ-la-la-ZGr-sa
 1. ‘towards an animate object’; this ending always involves motion.                                                   ALL                   beZ-la-lé-dar             ALL-ELA                bez-la-la-dSr-sa
 is-ti-dar      éXe-r                                    'M went to his brother’ or
 (sibling-OBL-ALL 1-go-PRET)                             'M went for his brother’ (see below)
 is-(i-dar-do        éXe-r                               'M went towards his brother'
  (sibling-OBL-ALL-APPR 1-go-PRET)
                                                                                                          This paradigm shows a non-human lexeme, for
                                                                                                                                                          human lexemes are not always easily combined
                                                                                   da agi mivta-x   eX      local meanings; a non-human lexeme,                                   i    .            .
  66 The    dative and     the contactive contrast in the following expressions:                                       ;                        like bez,  however, d
                                                                                n-iz                          Corresponding    forms   for    the   adessive
  went there to my parcel (me there place/OBL-DAT 1-go-PRET)' vs. da agi mito-A
                                                                                                                                                               would   be   Sadémvli-g,   Tad ane
                                                                                                                                                                                          Sadam-lf{ -go-s,withSadam-lé
                                                                                                                                                                                                                the adessive.
                                                                                                          am-la-lé-go-s.                                                                                               -la-g,
  sowed the ground there (me there place/OBL-CONT 5-sew-PRET)’.
                                                                                                                                                                                                 Morphology: nouns 51
50 A   Grammar       of Hunzib                                                                                                      _ 3.6.3. -%os     ‘instead of'
3.6. Remaining suffixes
                                                                                                       This ending        (INSTEAD),          too, combines      with oblique stems68,
3.6.1. Comparative -yx«          ‘compared. with’
                                                                                                      oZ-di-1     ag     r-uwo-r         is-ti-tos            ‘the boy did it instead of his brother’
                                  ending     is stressed. With   the pronoun     ‘you' only, it hag    (boy-OBL-ERG that/5 5-do-PRET sibling-OBL-INSTEAD)
The    comparative     (COMP)
                                                   or to an ending plus -do. Th
the form -wa«. It is added to the oblique stem                                                        iyu-l     xank’al         r-uwo-r       xo-lo-éos       ‘mother     made    khinkal instead      of meat'
                                                 can be added to the comparativ                       (mother-ERG Khinkal/5 5-do-PRET meat-OBL-INSTEAD)
postposition dandi ‘against, in comparison with’
(see 4.3.14.).                                                                                        _iyu-l xank’al r-uwo-r kid-bo-éos
irmatu b-i?er        lo Sugu=saryo-yan               'a donkey is smaller than a horse’               _(mother-ERG khinkal/5 5-do-PRET girl-OBL-INSTEAD)
(donkey/4 4-small be/4 horse/4-COMP)                                                                         ‘mother made khinkal instead of her daughter’
                                                      ‘he is smaller   than father'
ag iver abu-yaa lo                                                                                     gabu-l is iXe-r maduhan-li-tos
(that/1 1-small father-COMP be/1)                                                                      (father-ERG sibling 1-kill-PRET neighbour-OBL-INSTEAD)©9
 ag iver du-wao-n_ di-yau-n lo         ‘he is smaller than both you and I'                                      ‘father killed his brother instead of the neighbour’
                                                  -AND be/1)
 (that/1 1-small you/OBL-COMP-AND me/ OBL-COMP
                                       ‘in compa rison with earlier times’                            (3.6.4. -n(o) ‘and!
 arto-do-yxa dandi
 (before-APPR-COMP          against)
                                                                                                      Endings     occurring before -n(o) AND                   have their full (CV) form.
 bavi x6x-na r-ixal-ar li mar-a-X(-do)-yau                                                             ma uh-&é da-n uhu-é              ‘where you will die, I will die too'
                                                       PR)-COMP)
 (here tree/4-PL pl-high-PL be/pl mountain-OBL-SUP(-AP                                                (you 1-die-GLOC me-AND 1-die-PRES)
       ‘here trees are higher than in the mountains’                                                  iyu-l b-ox @3-no géni-n           ‘mother buys an apple and a pear'
                                                   e.g.:
 This ending can also follow infinitives plus -do,                                                     (mother-ERG            4-buy-PRES      apple/4-AND        pear/4-AND)
 buxii-s niy-4 zahmat li buxii y-&X-a-do-yau                                                          iyu-lo-n        «bu-lo-n         b-ox     baba          ‘both mother and father buy a loaf
                                                    INF-APPR-COMP)
 (home-ELA come/2-INF difficult be/5 home 2-go-                                                       _(mother-ERG-AND              father-ERG-AND            4-buy-PRES       bread/4)
        ‘leaving home is more difficult than going home’                                              da    hinod-no            xiSo-n     y-éX-&      bazar-li-i
                            of
                                                                                                       (me today-AND tomorrow-AND 2-go-AOR market-OBL-DAT)
 3.6.2. -Zba   ‘because
                                                                                                            ‘today and tomorrow I shall go to the market'
                                                        constructions involving
 This ending (FOR) is rare in combination with nouns;
                                                    4.3.13.). For -Zba with p
 postposition Salu(.sa) are much more used (see
                                                                                                       It often follows actants or complements                    of a preterite gerund:
                                                                                                       oqe.n    boco-n          buiii-n       ete-n,   bal     oZe...halti-la-x         éXe-n    lo   (21/42)
  participles, see 5.7.7.
  abu-Zba      ma    divi ac-4     «q-{s               ‘because of father I could not see you' ~        four month/4-AND home-AND 1-stay-GER this/1 boy/1 work-OBL-DAT 1-go-GER
                                       1-see-INF 1-can-PRETN)                                            e/1)      ‘having stayed at home for four months, then this boy went to work'
  (father-FOR you me/DAT
  cassa mex-li-zba dara m-eX-4 b-aq-fs
  (bad weather-OBL-FOR child/5 hpl-go-INF hpl-can-PRETN)
                                                         not go
          ‘because of the bad weather the children could                                                                                                        8                 :                .
                                                                                                        ae                       construction    expressing    ‘instead   of   is the   dative   mita-«   preceded   by an
                                                                                                        pmive         noun in the instrumental: o%-di-1 ag r-uwo-r is-ti-d mi&a-« ‘the boy did it instead
                                                                                                        ;       other (boy-OBL-ERG         that/5 5-do-PRET     sibling-OBL-INS place/OBL-DAT).
                                                                                                           Hesitation about the role of the participant denoted by -éos is absent from abu-l is iXe-r,
                                                                                                          duhan-li-] geé’en.  ‘father killed his b: rother, the neighbour did not (father-ERG sibli -ki
                                                                                                        RET neighbour-OBL-ERG because.not)'.                                           .      mee
                                                                                                                                                                                                       Morphology:   nouns 53
52 A   Grammar       of Hunzib
3.6.5. -Zun ‘with’                                                                                                  ag maymur
                                                                                                                       maymur_ go!
                                                                                                                                 gol iixe=?axe                                 ‘he behaves like a monkey’
                                                                                                                    (that/1 monkey/4 like 1-behave/1-PRES)
                                                 with a noun      in the nominative     followed by the
The suffix -Zun WITH             combines                                                                           aga a
                                                                                                                        bukii— g« like  1 behave/-PRED
                                                                                                                                    fixe=?axe-r                                ' he behaved as ifi he were at home'
coordination suffix AND.
oe okuak’ Zini-s halmag-no-Zun         ‘the boy wanders with his friend’                                            oAu-l    surét b-xhu       ustar-li-l       gal            ‘(s)he paints like a master'
                                                    H)
(boy/1 1-wander-PRES self/OBL-GEN friend /1-AND-WIT                   (see 3.5.6.)
                                                                                                                    -—_-                picture/4     4-take-PRES master-OBL-ERG               like)
                                               ing the comitative ending
Very close in meaning are constructions involv                                                                      Dan éXe go Ai- RES «l watenDAT
                                                                                                                    ag                                      like)              ' he walks    as ifi he walks ini the water’3.7. Enclitic particles”                                                                                            di-fur AeA e8-oA_ ga ax r-ac-dys (13/30)
                                                                                                                    (me/OBL-COM         together 1-eat-WHEN              like belly/5 5-be.filled-FUTN)
3.7.1. Benefactive diya
                                                                                                                            ‘unless you    eat with me,        your stomach       will not be filled’
                                          dative or the superessive. It denotes:
 The benefactive (BEN) clitic follows the
 1. benefit: benefit can be expressed with the
                                               dative only, but the particle diya                                   3.7.4. gal ‘way'
 reinforces the beneficial meaning.                                                                                 The clitic gal follows the dative or approximative-dative.
 iyu-l teX n-iqa-k-ar oz-di-i_diya      ‘mother found a book for her son’
                                                                                                                    ile r-uw-& xank’al il-da-« gal (or: ilu-u_ al)
                                          OBL-DAT BEN)
 (mother-ERG book/5 5-find-CAUS-PRET boy-                                                                           (we Smake-AOR khinkal/5 we/OBL-APPR-DAT way (or: we/OBL-DAT way))
                              i_diy a   ‘my  brother bought a book for himself
 is-fi-l teX r-ox-on li Zini-                                                                                             we make khinkal our way'
                                                   AT BEN)
 (sibling-OBL-ERG book/5 5-buy-GER be/5 self/OBL-D                sid saSat-ba                                      ile r-uw-& xankal ag-ra-da-« gal (or: ag-ra-a_fal)
                                  with     the    dative   diya   means   ‘in, over', e.g.
 2. time:   in combination                                                                                          (we 5-make-AOR khinkal/5 that-PL-APPR-DAT way (or: that-PL-DAT way))
                                         ‘in three days’; after the                          superessive   if
 diya ‘in one hour’, Rel wad-i-i diya                                                                                    ‘we make khinkal their way’
                                        diya ‘about one ‘o clock’.
 weakens the expression of time: sid-Xo
                                         forms, see 5.7.2., 5.7.4., and     5.7.9.
  For diya with infinite verb                                                                                       3.7.5. ya ‘(not) only'  3.7.2. dal ‘as much as’                                                                                           This
                                                                                                                    :    clitic means       ‘only’ with       negative     verb   forms,     ‘not only’ with positive forms                                                                                                                    ya following a conditional in COND -d(o) yield the meaning       ‘unless’
  The clitic dal 'as much as’ follows a nominative or an oblique stem. dal can also                                  yu-l b-ox &3ya     geni-n                                  —
  be used attributively (see 6.2.).                                                                                 poner 4-buy-PRES apple/4 not.only pear/4-AND)
  iyu-u_dal kid obu-u-n y-at                                 ‘father loves the girl as much as moth
                                                                                                                        nee         ve notoFonl y en apple(s) but also (a) pear(s) '
                                                                                                                          ‘mother buys
                                           -AND 2-love-PRES).
  (mother-DAT as.much.as girl/2 father-DAT
      dal da-n y-ed-to                      ‘T (F) eat as much as he eats’
  ag                                                                                                                (mother-ERG    not.only        father-ERG-AND         4-buy-PRES        bread/4)
   (that/1 as.much.as me-AND 2-eat-PRES)                                                                        /           ‘not only mother but also father buys a                loaf
                                                             ‘do as much as (s)he does, and so will 1
   ohu-l dal ma r-uw-o, da-n r-uw-&r                                                                                da hintod     ya      xiSo-n     y-éX-&     bazar-li-i
                                                      FUT)
   (that/OBL-ERG as.much.as you 5-do-IMP me-AND 5-do-                                                                me today not.only tomorrow-AND 2-go-AOR market-OBL-DAT)
                                                                                                                          ‘not only today but also tomorrow I shall go to the market'
   3.7.3. ga(1) ‘like’                                                                                              di?i Ax.na wada ya duniyal-li-X ixtiy4r nix-4t' odu-l
                                                 in free variation.
   The allomorphs of the clitic ga(1) ‘like’ are                                                                     me/DAT three day/5 only earth-OBL-SUP permission/4 give-PRES-NEG that/OBL-
   oZe eke?       tiga     gal                                ‘the boy jumps like a goat’                           ERG)    ‘he gave me only a permission of three days on earth’
   (boy/1 1-jump-PRES goat/4 like)                                                                                    ye bodu     kid     cik-&t’ xo n-ugq-do             ya
                                                                                                                    (me/GEN this/2 girl/2 grow-PRES-NEG meat/5 5-eat-COND only)
                                                                                                                         ‘my girl will never grow unless she eats meat'
   70 For the stress status of clitics, see 2.5.3.2.
54 A         Grammar                 of Hunzib                                                                                                                                                                                                    Morphology: nouns 55
                                                        Ley      tgs               '
3.7.6. can ‘even’, dan                         ‘at least’, gi                                                                                                     Only the last member            of these compounds          inflects, whereas
                                                                 ‘still, more                                                                                     number. Examples71:                                                              both terms agree for
                                                       ‘at least’,     gid   ‘still,      more’   occur     once        or           twice       in my
The         clitics       can        ‘even’,    dan
                                                                                                                                                                  we&a=o2-di-i éxu y-dca                    ‘the shepherd-boy sees the river'
                                                                                                                                                                  (boy.shepherd-OBL-DAT river/3 3-see-PRES)
                                         ‘there was not even a bird in the trees
                                                                                                                    .            7                       '
ss xox-Xo feq can gad
             ial.                                                                                                                                                                  weka=‘ali-1 r-uwo-r qoqgo                 ‘shepherd Ali built
 ‘one tree-SUP bird/4 even be.not)                                 _                                                                                                                                                                              a house’
                                                                                                                                                                  (shepherd.Ali-ERG 5-do-PRET house/5)
nie dan kid-no zuqdu-r dada ilu-u        ‘if we had at least one girl
                                                                                                                                                                 di?i m-ac’a we&a=r=o2-da                ‘I see the shepherd-boys'
(one atleast girl/2-AND be-PRET IRR  we/OBL  -DAT)                                                                                                               (me/DAT hpl-see-PRES boy.shepherd/1-PL)
bica-a édu h3s huni dan xal=b=     uw-o   (22/47)                                                                                                                wexa=kid (or kid=wefa) y-t&e-r          ‘the shepherd-girl                   ran away’
(month/OBL-DAT inside one time/5 atleast pay.attention-IMP                                                                                                       (shepherd.girl/2 2-run-PRET)
      ‘pay attention to it at least once a month'                                                                                                                wexXa=r=kid-ba m-u.wa.ve-r
                                                                                                                                         .                                                               ‘the shepherd-girls ran away'
h3s p’ap""                       is-ti-l, bed-dé kira naa
      p’ap'irés g giS xuX-d-4 is-ti-l,                                                                                                                           (shepherd.girl/2-PL_ hpl-run/PL-PRET)
                                                                    IND
(one cigarette/5 more drink-INF sibling-OBL-ERG then-APPR down come                                                                                              weXa=r=02-da-l-lo Sugu-r r-oho-r        ‘the shepherd-boys fed the horses’
               ‘let your brother smoke one more cigarette, then he will com                                                                                      (shepherd.boy-PL-OBL-ERG mare/4-PL pl-feed-PRET
                                                                                                                                                                                                                 )
3.8. Nominal compounds
                                                                                                                                                                 Attributive compounds in my material are: arto=zaman
                                                                                                                                                                                                                               ‘earlier times (before-
                                                                  with a en :                                                                                    time)’, bak’=la®i ‘bedclothes (bed-clothes)', hara=
Compounds are few. They consist almost always of two nouns                                                                                                                                                           mié ‘non-stinging nettle (cow-
                                             proper   nouns.  Each    nee     re                                                                                 nettle)’, heresi=xabar ‘untrue story (falsehood-story)'
    site meaning. Compounds can also involve                                                                                                                                                                             , kot'=8it'axu ‘loins (back-
                                                  the  followin g:   beterha n=  Ke                                                                              shoulder-blade)',   Xorqen=lat'i         ‘saddle-cloth
own stress. The compounds in my material are                                                                                                                                                                                (saddle-clothes)', yurga=saryo        ‘ambler
                                                                              cer me ’                                                                           (ambler-stallion)', Ze=zaban
Thusband and wife, boq=boco ‘celestial (sun-moon)’, ca=boco celestial
                                                                                                                             .               =     00:
  we                       ;
                                                                                             '     _          tJ
                                                                                                                                                                                                      ‘nowadays       (now-time)’.
                                                                                    ee                                                                          There    is a special
édu-s puxun=xiku ‘underwear (inside-GEN shirt-trousers)’, hatuemide
                                                                                                                                                                                          group      of attributive     compounds     with   the second      element Zo
                                                 ', helu=8i  ge   ‘hail (pee   ue  coal                                                                         ‘thing’, e.g. bida=Zo ‘something like a game’, gudo=Zo
(flour-wheat)', hawa=boq ‘weather (sky-sun)                                                                                                                                                                                                  ‘something like a hen',
                                                     ‘respect (respect-courtesy)’,   "" :                                                                        haywan=                                 n=uq=xuX.i=Zo
               :
      =hale ‘transpor t (road-foot)',‘ hurmat==adab
                                              a                                                                                                                                                                                              ‘something like food’,
                                                                                            ‘parents      (mother-father) Ke                             aq e   xalita=Zo ‘something like a carpet’.
sad                 lief snd anind’ (belief-mind), iyu=?xbu
 ‘young woman                          (girl-wife)', Kada=migar                    ‘spine are                      mesed~0 _ bi
                                                                                                                                                                There are also compounds             of which the last element has no meaning
                                                          = ese d
                                                      okro=m                    ‘silver    and    gold                   )
                                                                                                            (silver-gold)’,
                                                                                                           Gilv                                    .“ke                                                                                                      of its own,
       d      silver           (gold-sili ver)','                                                                                                               while sound symbolism seems to play a role72, eg. dci=xu
 nadybied                 ax)          (boy-girl)', p'irti=Sebu ‘inner parts (lung-liver)', an                                               eslden                                                                      r.i ‘porridge (liquid.rye.
                                                                                                                                                                dish-?)', has=mus         ‘horizon    (cloud-?)',   la®@i=xu2i
                    made        from     beans,          i
                                                      maize     and       ice
                                                                         rice      (wheat-pea)',         qoqo=w
                                                                                                           ""                     8                 ‘                                                                               ‘clothes.and.the.like (clothes-?)',
      ish                                                                                                                                                       xo=c’a   'meat.and.the
                                                                                                                   Sugu=seryo                          howe                         like (meat-?)', yaqu=miq                 ‘soup.and.the.like (broth-?)'.
 Chouse homeland suk'u=biAagan ‘hunter (man-hunter)',
 (mare-stallion)', Sadlu=nizam ‘discipline (discipline-order)’.                                                                                                 3.9. Derived nouns                    the        two     nouns      forming       a compound             belong     to the same                    a           nel i              3.9.1. Deverbal
 When                                                                                                                                                                             nouns
                                                                   ; eral
 compound will be of that noun class, eg.: kid=age ‘young woman
 wife/2) Sugu=saryo ‘horse/4 (mare/4-stallion/4)', kroner een e
                                                                                                                                                                   ere is a small group of deverbal nouns ending
                                                                                                                                                                                                                      in the petrified marker -i, viz.
                                                    nsport nen
                                                           road/5-                                                                                              B03.i (ZoSe) ‘bolt', b=e3=xuk.i (-e8=xuX) ‘food’,
 (silver/5-gold/5)'.' The compoun ds huni=hele ‘transpor                                                                                                                                                                =uq=xuk.i (-iiq=xuk) ‘food’,
                                                                                                    belong                                       Tonk           niZi) r-i.yo.3=k’.i (-i3-kKe) (garlic) mortar',
     =watan
 qoqo=w atan                            '‘residence/ 5 (house/5-homeland/4)'
                                       ‘resi                                                            re         apanvaqe                                                                                     b-i.ya.Z.i (-iZe) ‘winning person’,
      ounds iyu=?xbu ‘ ‘parents/hpl (mot her/2-father/1),                                                   bete
                                                                            come
 cod wife/hpl. Chusband/1-wife/2)' belong to the human plural. me                                                                                                 These examples are from Boguslavskaja 1989; they
                                                                                                                                                                                                                     have been checked with my informants.
 oZe=kid ‘ladybird/4 (boy/1-girl/2)' switches to the appropriate class for anim                                                                                   Compounds like these are very frequent in Turkic
                                                                                                                                                                                                                       languages; they also penetrated into Russian
                                                                                                                                                                   en in the Caucasus as ‘sup-mup'; one also hears
                                                                                                                                                                                                                   e.g. ‘zoloto-moloto' for ‘gold and the like’.
56 A Grammar of Hunzib                                                                                            Morphology: adjectives, pronouns, Postpositions, adverbs, preverbs,
                                                                                                                                                                                      numerals 57  xo r-u.wo.t.i (-u&e) 'meat-chopper', fi.wa.t.i (-fite) ‘fugitive’, fitcoxi                            _4. Morphology:          adjectives, pronouns, postpositions, adverbs, preverbs, numerals.
' (-Gi&axanx) ‘person who sleeps much’, gara b-eZaa.k’.i (-eZaa.k) ‘slide’, tu.wa.t.j
  (tut) ‘catapult’.                                                                                      4.1. Adjectives 3.9.2. -Ai ‘abstract’                                                                                   4.1.1. Number         and      case The suffix (ABSTR) -Ai derives abstract nouns from nouns or adjectives. E.g.: is-Ai                     Hunzib      adjectives can be used attributively, substantivally, and predicatively. There
 'sibling-ABSTR,         brotherhood’;   Kot't.u-Ai   'good-ABSTR,   well-being’;   xazyayn-);           is   a    distinction       between         singular     and     plural;      in   attributive     usage      there    is     a
 ‘landlord-ABSTR, landlordship'73. For -Ai in the masdar, see 5.7.3.                                     distinction     between         nominative        and        oblique      cases,   but   this   distinction    is in        the
                                                                                                         process of being lost.","[33, 34, 35, 36, 37, 38, 39]"
"4.2.3. Interrogative pronouns                                                                                            4.2.5. Negative pronounsInterrogative pronouns are: suk'u 'who?', diyo ‘what?', niyo ‘where?', hinaa ‘how?',                                       Properly speaking, there are no negative pronouns; what
                                                                                                                                                                                   one does find are pro-
sisar     ‘which?',       hida    ‘when?',     hidil     ‘how   much?',    surba    ‘why?'.   The     pronoun   suk'u      nominal forms provided with -n(o) AND (see 3.6.4.), accompa
                                                                                                                                                                                       nied by negative
can refer to all noun classes referring to human beings:                                                                   verb forms.
suku aqe-r?         ‘who (of the men) came?’     (who 1-come-PRET)                                                        suk'u-n Aq-{s                          ‘no one   came'
suk’'u         y-ade-r?       ‘who (of the women) came?’                  (who 2-come-PRET)                                (who-AND 1-come-PRETN)
suk’'u         n-aq'e-r?.     ‘who (of the children) came?'               (who 5-come-PRET)                               sx-gur-no xabér m-iy-{s   'X did not talk with anyone’
                                                                                                                          (who/OBL-COM-AND story/4 4-send-PRETN)
suk'u ‘who?' and diyo ‘what?’ have the following inflection:
                                                                                                                          Siyo-n nis-{s            'X said nothing'
NOM         suk'u ‘who?’      Biyo ‘what?'                                                                                (what-AND say-PRETN)
ERG                  sa-la79                    sin-lo                                                                    ag niyo-n zuq-{s                       ‘he was nowhere'
GEN                  8X-y-8                     sini-s                                                                    (that/1 where-AND be-PRETN)
INS                  sx-da                      sin-do                                                                    hida-n ag aq-{s             ‘he never came'
DAT                  8X-y                       sini-i                                                                    (when-AND         that/1 1-come-PRETN)
OBL                  8K-                        sini-                                                                     A pronoun         with -n(o) accompanied         by    an     interrogative    form   has   an indefinite
                                                                                                                          meaning:
The particle Aa ‘wondering’ strengthens interrogative expressions; it does not count
                                                                                                                          suk'u-n aqde-r-i?                     ‘did anyone come?'
for the attribution of stress:
                                                                                                                        _ (who-AND 1-come-PRET-INT)
suk'u_Aa            4q'e-r?      haxXu.k-o                         ‘who   came?    take a look'
                                                                                                                        | fiyo-n_nisa-r-i?                      ‘did X say anything?’
(who wondering 1-come-PRET look-IMP)
                                                                                                                          (what-AND say-PRET-INT)
hinaa_Aa ma nisa-r?                    ‘how did you say it?’
(how wondering you say-PRET)                                                                                            | 4.2.6. Reflexive    elements
surba Aa oAu-l ag Zo r-uwo-n li?       ‘why did (s)he do that?’
(why wondering that/OBL-ERG that/5 thing/5 5-do-GER be/5)                                                                 The reflexive (REFL) element -2- is used between two
                                                                                                                                                                                    occurrences of the pronoun
                                                                                                                        _ of the first or second person, each in a different case
                                                                                                                                                                                  as required by the verb, e.g.
                                                                                                                          da-Z-da (me-REFL-me), di?i-z-da (me/DAT-REFL-me),
79      Ergative -lo and instrumental -do change                to -Ilx and -da, probably under influence of the                                                                        da-Z-di-go (me-REFL-
stem     sa.
                                                                                                                        _me/OBL-AD).
                                                                                                                                                 \64 A   Grammar    of Hunzib                                                                                                Morphology: adjectives, pronouns, postpositions, adverbs, preverbs, numerals 65The reflexive pronoun for third person Zu ‘self’ has the following inflection:                                    4.3.2. mugdk         ‘after'
             sg         pl
             zu                 Zu-ru—                                                                            1. postposition with the instrumental: x6x-do mugak-do                       ‘behind the tree’, xdx-do
NOM
ERG          Zin-lo             zide-l                                                                            mugax-do-X ‘from behind the tree’.                                                   .
GEN          Zini-s             Zide-s                                                                            2. temporal adverb: Aafel mugéX ‘in a year's time’.
DAT          Zini-i             Zide-e
                                                                                                                  43.3. Kodo         ‘above'
OBL          Zini-              Zide-
                                                                                                                  1. postposition with the dative or the superessive: for examples with superessive,
In most sentences Zu occurs twice, in two different cases as required by the verb.                                see 3.5.1. Examples with the dative: bertin-x-« Xodo ‘at the wedding’, suxeni-
Sometimes the reflexive pronouns can occur with a reduplicated oblique stem:                                      yax-«x     Xodo-X     ‘over the roof.
Zin.3in-. For reflexivisation, see 6.7.                                                                           2. local adverb, e.g.:
ma-Z-ma_ hehe-r                         ‘you hit yourself
                                                                                                                  huni       zuqd-{s,......Kodo-X      wertalot-li-s     (15/4)
(you-REFL-you hit-PRET)                                                                                           (road/S be-PRETN above-TRANS helicopter-OBL-GEN)
oZ-di-l1 Zin-lo Zu hehe-r          ‘the boy hit himself                                                                  ‘there was no transport......from above by helicopter'
(boy-OBL-ERG self/OBL-ERG self hit-PRET)                                                                          Xodo......rahay n-exe.l-en li (18/29)                      ‘she put a lock on it’
cf. ma wa hehe-r                   ‘you hit a dog’
                                                                                                                  (above lock/5 5-hang-GER be/5)
(you dog/4 hit-PRET)                                                                                              3. temporal adverb, e.g.:
4.3. Postpositions,     preverbs,   and    adverbs
                                                                                                                  Kodo       sawet     hukumat       m-aqde-n...    (15/12)
                                                                                                                  (above soviet government/4 4-come-GER)
Most postpositions also occur as local or temporal adverbs.                          The postpositions                  ‘then, after Soviet power had come’...
described in 4.3.12.-4.3.14. occur as postpositions only. There                      are four preverbs       |
(4.3.15.-4.3.16). Adverbs related to adjectives are given in 4.3.17.                                              4.3.4. Kira ‘under'Postpositions    that    can    occur     as adverbs     can   be followed     by    elative   -s(a)   and        1. postposition with the subessive: for examples see 3.5.2.
translative -X(i); approximative -do can only be added to arto, mugék, Aira and                                   2. local adverb, e.g.:            ,
saro, e.g.: édu-s       ‘from    the inside’,   gido-X     ‘from   the   outside’,   Kira-X    ‘from the          huni zuq’-{s, Xira-X deno maiina-li-s (15/4)
underside’, Xodo-X ‘from above’, arto-d6 ‘in front of, art'o-d6-X ‘from before                                    (road/5 be-PRETN under-TRANS back car-OBL-ELA)
(an object)', Aira-d6 ‘deep under’. Approximative -do can also follow the                                                   ‘there was no transport from below by car’
translative (ie. a reversed order!): édu-X-do ‘from the far inside’, gi8o-X-do ‘from —                            Kira m-iga.l-an          lo bodu     SaZdah      (20/26)
the far outside’, Xira-X-do ‘from the deep underside’, Xodo-X-do ‘from far                                        (under 4-catch-GER be/4 this/4 dragon/4)
above’.                                                                                                                 ‘he kept the dragon trapped underneath’43.1. arto   ‘before'                                                                                             4.3.5. €du ‘inside’1. postposition with the instrumental: x6x-do                  art’o-d6 ‘in front of the tree’, x5x-              1. postposition with the dative: for examples see 3.5.3.
do art'o-d6-X ‘from before the tree’.                                                                             2. local adverb, e.g.:
2. temporal adverb: qan.u anXi arto ‘two weeks ago’                                                               ba?i du       Biyo li? (18/27)                             ‘what is this inside?'
                                                                                                                  (here inside what be/5)
                                                                                                                  du éXe-n lo bad o%e                (20/19)                 ‘this boy went in'
                                                                                                                 _ (inside 1-g0-GER be/1 this/1 boy/1)
66 A     Grammar       of Hunzib                                                                                       Morphology: adjectives, pronouns, postpositions, adverbs, preverbs, numerals 67
4.3.6. gi8o       as postposition ‘translative in a downward direction’                                         da     x6x-gur           saro-X       aqe-r                        ‘I (M) came from around the tree’
                  as adverb ‘outside’                                                                           (me tree-COM              around-TRANS               1-come-PRET)
                                                                                                                2. local adverb,            e.g.:
1. postposition with the comitative ‘along’, with the dative ‘through’: x6x-gur                         gido
                                                                                                                saro     lod.er          xalq-li-s                                 ‘of the people surrounding them’
‘(downwards) along the tree’, qoqo-o gido (downwards) through the house’.                                       (around being/4 people-OBL-GEN)
2. local adverb, e.g.:
da giSo ty-o (1/11)               ‘let me    (M) out’                                                           4.3.10. fo             'near'
(me out 1-send-IMP)
                                                                                                                1. postposition with the comitative:                          qoqo-Zur   {é%o ‘near the house’.
bal oZe gi8o ah.daa haltii-ln-« @Xe-n lo (21/42)
(this/1 boy/1 outside 1-work-INF work-OBL-DAT 1-go-GER be/1)                                                    2. local adverb, e.g.:
                                               to work’                                                         {&%0 m-aq'-oA boci...                      (25/19)                 ‘as the sheep came nearer...""
         ‘this boy went somewhere
                                                                                                                (near 4-come-WHEN                    sheep/4)
4.3.7. ri8o       as postposition ‘translative in an upward direction’
                  as adverb ‘over there in an upward direction’                                                 43.11. @ixxu ‘far'80
                                                                                                                                                                                           yre
1. postposition with the comitative ‘along’, with the: dative ‘through’: xéx-gur                         rido   1. postposition with the comparative:                          qoqo-yaa    @ixxu   ‘far from the house’
‘(upwards) along the tree’, x6x-i-i ri8o (upwards) through the tree’.                                           2. local adverb,            e.g.:2. local adverb,        e.g.:                                                                                   @ixxu      han-«-«              fit-en     lo (21/23)              ‘they threw her in the forest far away'
ag rio éXe               ‘he goes over there (in an upward direction)’                                          (far forest-OBL-DAT                  throw/2-GER        be/2)(that/1 over.there 1-go-PRES)
                                                                                                                43.12. AeA 'together'
4.3.8. ti8o        as postposition ‘translative in a horizontal direction’
                                                                                                                This postposition is used with the comparative:                            halmag-li-Zur   AeA ‘together with
                   as adverb ‘over there in a horizontal direction’
                                                                                                                a friend’.
1. postposition         with    the   comitative    or the comparative        ‘along’,    with    the dative
                                                                                                                4.3.13. Sdlu(.sa)               ‘because    of
‘through’, with the superessive ‘over’: xdx-gur tiSo ‘along the tree’, x6x-i-i tido
‘through the tree’, qoqo-yaa ti8o ‘along the house’, halmag-li-gur/halmag-li- —                                 This postposition is used with the dative. It can occur with or without -sa, eg.:
yaa tiSo ‘along the friend’, t'ira-X tio ‘over the bridge’.                                                     «bu-u_Sdlu.sa                   ma   di?i ac-4        aq-{s        ‘because of father I could not see you'
2. local adverb, e.g.:                                                                                          (father-DAT because you me/DAT                           1-see-INF 1-can-PRETN)
ti8o-X...h38s qun zuqu-n li (17/2)      ‘over there was a farmstead’
(over.there-TRANS one farmstead/5 be-GER be/5)                                                                  43.14. dandi ‘against’The      last three    postpositions        are matched   by several    local adverbs, like tik ‘in a           This postposition is used with the dative or the comparative, e.g.:
horizontal        direction’,   gix   'in a downward      direction’,   rik   ‘in an     upward    direction’   Ze=zaban-li-i dandi                                                ‘in comparison with nowadays’                       :
(see appendix 4 to the lexicon).                                                                                (nowadays-OBL-DAT against)                                                                                         |
                                                                                                                arto-do-yax                dandi                                   ‘in comparison with earlier times’                  A
4.3.9.    saro,    saro=saro      ‘around’                                                                      (before-APPR-COMP against)                                                                                                 |
1. postposition: saro with the comitative or the contactive, saro=saro with the
comparative: qoqo-fur saro, qoqo-A saro, qoqo-yxx saro=sero ‘around the
house’; there seems to be no difference in meaning between these possibilities.
                                                                                                                80 %ixxu       has the appearance            of an adjective, but is'a postposition. For the attributive form of
                                                                                                                Cixxu,   see    6.2.
  68 A Grammar of Hunzib
                                                                                                                                              Morphology: adjectives, pronouns, postpositions, adverbs, preverbs, numerals 69 4.3.15. The preverbs qere ‘downwards' and. Xoq’ ‘upwards'
                                                                                                                                      complex:     both parts are either nominative                              or oblique.     -rig ‘ten’ can be added            to
 The preverb Xoq                 ‘upwards’ is only combined with the verb -arte ‘get up’; qere_                                       nominative         or    oblique        cardinal      numbers.          it’    ‘hundred'        is never    used   without        a
 occurs in the following combinations: dere -ete ‘sit down                                                                            preceding numeral. Hundreds do not ‘have attributive oblique forms. In complex
                                                                                             (stay downwards)’, qere
 gul ‘put down’ and qere -iqe ‘come down’. To qere the elative ending                                                                 numerals the order is from high to low, hundreds preceding tens, etc. All non-final
                                                                      -s(a) can
 be added.                                                                                                                           elements      in complex         numerals            take     the    ending    -n(o);     only     the final element     shows
 agi-s Xoqd b-arte-n m-eXe-n lo (25/3)                                                                                               a nominative or oblique form. hazar 'a thousand’ is a loan.
 (there-ELA up hpl-get.up-GER hpl-go-GER be/hpl)
                                                                                                                                     Attributive use:
          ‘having got up from there they went on’
                                                                                                                                               nominative                     oblique                       nominative                  oblique
 yarag      r-oxte-n         li Zin-do        ha-k-do-X           qere    gul-ur.u                                                             h3s                            sid                6          id.no                       id.el
 (weapon/5      5-take-GER be/5 self/OBL-INS foot-SUB-APPR-TRANS down put/5-PPT
                                                                                )                                                              qan.u                          qan                7          ak.no                       ak.el
          ‘he took a weapon from undér his feet, where he had laid it down'
                                                                                                                                               Aa.n«                          A.el               8          beX.no                      bex.el
 4.3.16. The preverbs Xi and rek                                                                                                               ode.n                          ode.1              9          ufin                        uli
                                                                                                                                               Ai.no                          Ail                10)        &ec’a.n               -     aca.)
 The preverb Xi means ‘back, going down                              a slope’, rek                                                                                                               20         qo.no
                                                                                         ‘back, going up a slope’;                                                                                                                      qo.
 their precise meaning is fading.
 Ki @Xe-r.u-n,         rek        @Xe-r.u-n                                                                                          Complex           cardinals:        11     a«c’a.n     his,         (oblique    «c’a.l     sid),    12   «c’a.n     qan.u,
                                                    ... Sadém      (21/78)          ‘the man passing by’                                                                                                                                                           13
 (back 1-go-PPT-AND back 1-go-AND                                                                                                    aca.n Aan etc; 30 Ax.na=rig (oblique A.el=rig), 40 oqe.n=rig, 50 Ai.no=
                                                          person).                                                              :
Elative -s(a) can be added to these prefixes, but this results in                                                                    rig, 60 id.no=rig, 70 «X.no=rig, 80 beX.no=rig, 90 uvin=rig; 35 Ao.na=rig-
                                                                    the opposite
movement and is rare: Xi-s = rek, rek-sa = Xi. The approximative-dative                                                              no Aino (oblique Aw.naw=rig-no      Ail), 47 oqe.n=rig-no «ak.no (oblique
                                                                           combi- _                                                  oge.n=rig-no
nation -dax added to Xi yields Kida ‘over there, down a slope’; its                                                                                             ok.el);        100      h3s=it,            200      qan.u=it,           300   Ao.na=Cit,          400
                                                                      counterpart                                                   _oge.n=Cit, 500
is rekax/rekaa ‘over there, up a slope’.                                                                                                                        Aino=Cit,             600 iA.no=Cit, 700              ok.no=Zit, 800 bek.no=Fit’, 900
                                                                                                                                     ufin=Zit’.
4.3.17, Adverbs related to adjectives
                                                                                                                                     bek.el     Xi-s     kid    lo                                          ‘this is an eight-year old girl
Some adjectives have related adverbs, like Kot’ ‘well', cod ‘bad' (cf. Kot't.u ‘good’,                                               (eight/OBL year-GEN girl/2 be/2)
                                                                                       H
caxssa ‘bad'). Some              adverbs take class prefixes: -xkXe                 ‘middle’, -iZeq ‘much’, -ixka _                  oAu-s ode.n=rig ki li                                                  'X is forty years old’
‘quick, strong’.                                                                                                                     (that/OBL-GEN forty year/5 be/5)
ogu   kid     y-ikka         y-iite-r                                              ‘that girl ran away quickly’                      og Ail=rig Ki-X ade-r.u lo                'M is almost fifty’
(that/2 girl/2 2-quick 2-run-PRET)                                                                                                   (that/1 fifty/OBL year-SUP 1-come-PPT be/1)
                                                                                                                            /
Avar adjectives used               adverbally often show             the marker -sa: codor.sa               ‘strenuously’
(cf. codorab           ‘clever'),                                                                                                   Substantivally used numerals have a stem-extending oblique morpheme
                                        xex.sa        ‘quickly’     (xexab       ‘quick').      For   the    attributiy                                                                                         -i, -u
(adjectival) use of adverbs, see 6.2.                                                                                               (simple numerals), or -bo (tens and hundreds). ‘One’ can only be used
                                                                                                                                    substantivally in complex numerals. Only the final element of complex numerals
                                                                                                                                                                                                                     is
4.4. Numerals                                                                                                                       declined.","[42, 43, 44, 45]"
"                                                                                           B ryu3u6ckom            assike - 27 cornacnsix u 16 rmacHbx donem.                              Kak u B APYrHX We3CKHX
                                                                                           A3bIKaX,    B     TYH3HOCKOM             OTCYTCTBYeT            ONNO3MUMA         'CHABHEIX       M      CAaOHX'             COrnacHBX,
                                                                                           THNHGHAA        ANA     AHAMMCKMX         A3bHIKOB       M aBapcKoro.           CnosecHoe        yaapeHve                noyTH      Bceraa
                                                                                           NasaeT Ha NpeANOCNEAHIOW NacHyio cooBa.
                                                                                           Tyn3v6ckHit 361K MMCET MATS HMCHHBIX KNaCCOB, NPM NOMOMIM KOTOPHX OCYMIECTBARETCA
                                                                                           CormacopaHwe            Me2XAYy     CYIIECTBHTEABHBIMH                   M    KOpe@epeHTHEIMM              MpHAaraTenbHHMH,
                                                                                           MECTOMMCHHAMH, TNaronamMu MW Hapewamu. Cornacopanne B NpunaraTesbHBX WM rnaromax
                                                                                           MapKHpyeTCcA           Mpe@ukcamMy;       B        HEKOTOPBIX     raarowax        (B   TOM    4HCIIEC,    B   BCMOMOraTeJIbHOM
366 A      Grammar               of Hunzib                                                                                                                                                                                                                 Linguistik       08      Ca         200         S.    Saliba Dictionary. U. MoseL & R.
rnarose),         a    Takxe              B        Me€CTOHMCHHAX      COracoBaHHe        YacTO     MapKMpyeTca               YepesOBaHHeM                    LINCOM EUROPA                                       US$36.20/DM
                                                                                                                                                                                                                 Vorb.
                                                                                                                                                                                                                                        47.00/£21.40.           In     NADILE. LW/M-Dictionaries 02. In
                                                                                                                                                                                                                                                                       prep.
                                                                                                                                                            i PLANNING, PRODUCTION AND }                         Thoughts on Grammaticalization.                       Le systéme verbal dans les langues
rnacusix. Cornacopalve OCYUIeCTBAAETCA B COOTBETCTBHH C 3pr ‘aTHBHOH                                                       CHCTeMOH.
                                                                                                                                                            i WORLDWIDE COMMERCIAL                               Ca. LEHMANN. LINCOM Studies in                        oubangiennes.            R.   Boypd        (ed.).
                                                                                                                                                                                                                 Theoretical Linguistics 01.                Ca.        LINCOM            Studies      in       African
                                                                                                                                                            i      DISTRIBUTION OF     i
Tlanexu o6pa3ywTca OT YETHPeX OCHOB: OT NPAMOM H KOCBE HHOH                                                OCHOBE]           CEAMHCTBEHHOFO
                                                                                                                                                            i LINGUISTIC PUBLICATIONS. |
                                                                                                                                                                                                                 120pp. US$ 22.80/DM               28/£13.40.          Linguistics 07. Publ. date: March
                                                                                                                                                                                                                Publ. date: Summer 1995.                               1995.      Pb.      202pp.     Index.        DM
4HCa,      HW     OT   NPAMOM                 WH    KOCBEHHOM     OCHOBH]    MHOXKECTBEHHOFO         aucna. Kocpenupie OCcHOBH                                                                                  The Yoruba Koine - its History                         48/US$38.40/£23.40/FF 190.
                                                                                                                                                            The Languages       of the ""First                   and Linguistic Innovations. J.GB.                      Cyclicity in the       Phrasal    Phonology
                                                                                                                                                            Nations"".    Comparison     from  an                FAGBORUN. Linguistics Edition 06.                      of KiVunjo Chaga. B.D. McHuGH.
o6oux      ywcen         o6pasywTca                     NpH      noMouH      ocoboH     MopdemEI , AOOaBNAeMOM                      K       KOpHI.
                                                                                                                                                            Ethnolinguistic   Perspective.   ST.                 186pp          +          xiii.           US$                           Studies      in       African
                                                                                                                                                                                                                                                                       LINCOM
                                                                                                                                                            LIEDIKE. LINCOM Handbooks in                         31.20/DM39/£18.60.                                    Linguistics 03. In prep.
Oxonyanna Kocsennsix nagexen (spraTHBHoro, poAMTesbHOrO,                                             TBOPHTCMbHOrO               KH MeCTHBIX)               Linguistics     01.     C.      150pp.     US$       Gramatica         muisca.       A.      LOPEZ         Tone and Phonological Phrasing in
                                                                                                                                                            30/DM        37/£16.80.      Publ.     date:        Garcia. LINCOM Studies in Native                       KiYaka.         L. Kwma              LINCOM
npHOaBsAloTca            K       KOCBEHHBIM             OCHOBAaM.                                                                                           Summer 1995.                                        American Linguistics 01. Ca. 120pp,                    Studies in African Linguistics 04. In
                                                                                                                                                            Respekt:           Die         Grammati-            Ca. DM 38.00/US$ 28.80/£18.20.                         prep.
3a    OKOHYaHHAMH                 CeMM              MECTHHX      nayexen     MOryT     CNEAOBATb     cyéoukc               npuOnuxenna            u         kalisierung von Héflichkeit. M.                     Pb. Publication date: Spring 1995.                     The Tonal Phonology of Jita. L.J.
                                                                                                                                                            Haase. Edition Linguistik 03. 116                   The Nilo-Saharan Languages. M.L.                       Downinc.          LINCOM         Studies        in
                                                                                                                             nmagexu         MOryT          S. US$ 23.40/DM 30.50/£13.90.                       BENDER. LINCOM Handbooks in                           African Linguistics 05. In prep.
ABa   HanpaBHTeNbHEIX                         CyY@@uKCa:      9NaTHBHHA       UW   TpaHCAaTHBHBI    a. Mectusie
                                                                                                                                                            The Souletin Verbal Complex. New                    Linguistics 06. Ca. 300 pp. Ca                         Bantu       Phonology and Morph-
                                                                                                                                                            Approaches             to           Basque          US$62.40/DM85/£39.60. In prep.                         ology. F. KATAMBA (ed.). LINCOM
CONPOBOAAAaTLCA               MECTHBIMH                HapeiHAMH.                                                                                           Morphophonology.          U.J.     LODERS.          A Short Textbook on Pidgins and                        Studies in African Linguistics 06.
                                                                                                                                                            Linguistics Edition 02.          1994. Pb.          Creoles. AS. Kaye. Linguistics                         110pp. Ca. £19.20/ DM 39.00 /US$
                                                                                                                                                            175       pp.       US$         40.80/DM            Edition 07. In prep.                                   24. Summer 1995.
T'yu3v6ckwii            raaron                COCTOMT      M3 OCHOBE,        KOTOPOH      MOXeT     NpCAWIeCTBOBATb                 K7laccHBli              52/£25.20/Pts.4200/FF 187.                          Back from the brink: a study of                        Godoberi.          AE.      KipRK          (ed.).
                                                                                                                                                            Unificagéo e diversificagéo               na        how relic forms in languages serve                    LINCOM           Studies in Caucasian
                                                                                                                                                       SS
                                                                                                                                                            lingiiistica: pesquisa documental                   as source material for analogical                     Linguistics 02. CA. 240pp. In prep.
Npe@uKc WM 3a KOTOPOM MOryT CNeAoBaTb OkoHYaHUA. Ipocrsi € OCHOBBI                                                     COA€PAAaT            TOJILKO
                                                                                                                                                            de           producao                brasileira     extension. L.A. JANDA. LINCOM                          Guide to Readability in African
                                                                                                                                                            contemporanea. (A comprehensive                     Studies in Slavic Linguistics 01. Ca.                  Languages.          E.NG.      CHIA       (ed.).
KOPECHb,        CHOXKHBIC             -       KOPCHh,     cHaOXeHHHIM        OAHHM      HAM     HECKONBKHMHM           Ae€PHBallHOHHBIMA                    analysis of the linguistic production               240pp.       Ca.       US$         50.40/0M           Linguistics Edition 09. Ca. 150pp.
                                                                                                                                                            in Brazil during the period 1968-                   68/£32.40. In prep.                                   In prep.
cyo@@uxcamu.              [[puOnn3nTenbHo                        nmonoBHHa         rnaronoB     MOXKeT     COJepxAKaTb              KNaCCHHH                1988). M.C. FERNANDES SALLES                        A Grammar of Hunzib. H. VAN DEN                       Introduction           to     Mathematical
                                                                                                                                                            ALTMAN. Linguistics Edition N° 4.                   Berc.       LINCOM            Studies           in    Linguistics. C.-M. Vibe. LINCOM
npeg@ukc. Kpome toro, nOMOBMHa KOpHei MoxeT COAepxaTb                                                   HHOHKC,        yKa3bIBalOWHi             Ha         Pb. Ca. 210pp. Ca. US$ 28.80/DM                     Caucasian        Linguistics        01.     Ca.       Handbooks in. Linguistics 02. In
                                                                                                                                                            42/£19.20. In prep.                                 400pp. Ca. US$ 66/DM 82/£38.40.                       prep.
                                                                                                                                                            Language and Culture in Native                      Publ. date: Summer 1995.                     .
MHOXecTBeHHOe yNcnO Cy6texta unu Mannenca.                                                                                                                  North America. Studies in Honor of
                                                                                                                                                                                                                                                                      Dictionary of Mbay (a Central
                                                                                                                                                                                                                Penutian        Cognate          Sets.      ST.       Sudanic language spoken in southern
                                                                                                                                                            Heinz-Jirgen Pinnow. Edited by M.                   LIEDTKE.       Linguistic         Data         on     Chad). JOHN KEEGAN. Ca. 650pp.
Hactoamee              spema              ryx3“Ockoro            raarona     HaqHHaeT      pa3ByB aTb      COrsacoBaHHe                 B    JIM:
                                                                                                                                                            Dorr,      E.    RENNER    &     W.                 Diskette Service 04. MS-DOS/Word.                     LW/M-Dictionaries 03. US$ 190/DM
                                                                                                                                                            OLESCHINSKI. LINCOM Studies in                      US$ 8.40/DM 10/£4.80.                                 248/£114. In prep. [1995/1].
@OpME           nepBoro          HW       BTOpOrO        AHiUa      HMCIWT   OKOHWHHE,          AoOaBHeHHOe            K     OCHOBe,         @opMa          Native American Linguistics 02. Ca.                 Zani Lexical Studies. ST. LIEDTKE.                    Interaction between Aspect and
                                                                                                                                                            480    pp.    Ca    US$   70.80/DM                ‘ Linguistic Data on Diskette Service                   Voice      in Russian.           YOURI         A.
TpeTbero          Hua        CoBnagaeT                 c ocHOBON.     IloiTH BCe @HHHTHEIC          M    HeE@HHHTHEIE            riaronbHbe                 88.00/£43. Publ. date: Spring 1995.                 06. MS-DOS. Word. US$ 8.40/DM                         PoUPYNIN.          LINCOM         Studies in
                                                                                                                                                            Caucasian Perspectives. G. HEWITT                   10/£4.80.                                             Slavic Linguistics 02. Forthcoming.
                                                                                                   co CTOHT       H3        POpME       raarona             (ed.). 1992. 406pp. US$ 61.20/DM                   The Etymology of Tlingit t'uk™x.                       Russian BE-sentence as a Question
OPMEI       ABJIAIOTCA                CHHTETHYIECKMMH.               CnoxHoe        cKa3yemMoe
                                                                                                                                                            78/£37.20.   (Papers of the Vth                    St. LiEprKe. Linguistic Data on                        and      a_       Reply.       Maria _ OD.
                                                                                                                                                            Colloquium      of     the   Societas              Diskette   Service     07.   MS-DOS.
‘eCTb,   ABJIATBCA           C        NPeAUICCTBYIOWIMM              AeCeNpHyacTHeM      HAM     MpHyacTHeM.                                                                                                                                                          VoEYKovaA. LINCOM Studies in
                                                                                                                                                            Caucasologica      Europaea,   1990,               US$6/DM 8/£2.80.                                       Slavic Linguistics 04. Forthcoming.
                                                                                                                                                            London).                                           Na-Dene     and Other Language
                                                                  BanentHoctu:        (1) Cy6sex t; (2) Arexnc,                 Taunenc;         (3)                                                                                                                  The Declarative Intonation                      of
Ha6moaatorca                 cnegyiouMe                 Tun                                                                                                 Movierung im Deutschen. Eine                       Groups.     ST. LIEDTKE. Linguistic
                                                                                                                                                            Studie zur Bildung und Verwendung,                                                                        Dyirbal. An Acoustic Analysis. H.
                                                                                                                                                                                                               Data on Diskette Service 08. US$
                                                                                                                                                                                                                                                                      B. Kinc.           LINCOM         Studies in
Oxcnepnexuep,                Mauvenc; (4) Cy6sext, Komnaerue; (5) Arenc, Maunenc, Komnaerns; (6)                                                            weiblicher     Personenbezeichnungen.              6/DM 8/£2.80.
                                                                                                                                                                                                                                                                      Australian Languages 02.
                                                                                                                                                            U.    DotescHar.             1992.     Edition     Jugendliche      Sprechweisen.     P.
                                                                                                                                                            Linguistik      (01).          85pp.       US$                                                            The Ergative in Proto-Australian.
Arenc;          (7)    Arenc,                 Komnnetus.         Banentuocts          rnarona     13M CHACTCA              pH     AepHBalMH                                                                    ScHLOBINSKL       G.    Kone    &   I.
                                                                                                                                                                                                                                                                      K. SANDS. LINCOM Studies in
                                                                                                                                                            22.20/DM 28.50/£13.                                LupEwicT.       Linguistic Data on
                                                                                                                                                            The Lexical Tonology of Kinande.                   Diskette Service 05. MS-DOS. US$                       Australian         Languages        O01.      Ca.
(o6pa3opaHHe Kay3aTHBa, aHTHMACcHEa 4.T.A.).                                                                                                                NG.M. MutaKa. LINCOM Studies                       16.80/DM 20.00/£9.                                      100pp. £24/ DM 52 /US$ 38.
                                                                                                                                                            in African   Linguistics  01.  F.                                                                         Gramatica            Huichol.       J.      Luiz
                                                                                                                                                            Katamba, ed. ca. 240pp, ca. US$                    Prinzipien    morphol.    uu.  synt.                   Irurrioz & P. GOMEZ LINCOM
                                                                                                                                                            33.60/DM 47/£21.50. Publ. date:                    Organisation im Suletinischen. U.J.                    Studies        in      Native       American
                                                                                                                                                            May 1995,                                          Lovers. Linguistic Data on Diskette                    Linguistics 03. Ca. 200 pp.
                                                                                                                                                                                                               Service 01. DM 25/US$19.20/£12.
                                                                                                                                                            MéOglichkeiten und Mechanismen
                                                                                                                                                            kontaktbewegten Sprachwandels.                     Minhe       Monguor          Dictionary.        K.        Standing                   Order
                                                                                                                                                            Unter besonderer Bericksichtigung                  Stuart        &     K.     SiatTer.       LW/M-           available forall
                                                                                                                                                            des Finnischen. N. Nav. Edition                    Dictionaries 01. In prep.                                      series
      LANGUAGES                            OF THE WO RLD/Materials                                                             An international journal on language typology and descriptive linguistics
      A forum for grammatical sketches and language documentations     Already published (Set 1):                            62 Belarussian A.JA. SUPRUN & U. DOLESCHAL
                                                                                                                                     LANGUAGES                                              OF THE WORLD
     01 Ge’ez (Classical Ethiopic) St. WENINGER SOpp.      63   Maldivian/Divehi L. KULIKov
     03 Mbalanhu (Wambo, Namibia) D. Fourie 46pp.          65   Corse M. GIACOMO-MARCELLESI                                                                                         & linguistic news lines & review section
     06 Cantonese S.-Y. KILLINGLEY SOpp.                   67   Cataldn J. BUSQUETS I RIGAT
                                                                Sumerian J.L. HAYES                                                                                                          The Creolization of Sango. Research in Progress -
      11 Gunin/Kwini     (non-Pama-Nyungan) W.             68                                                                   LANGUAGES          OF   THE      WORLD     (LW)     is an
                                                           70 Gallego J.A. PEREZ BOUZA                                                                                                       Interview with HANSJAKOB SEILER on UNITYP
     McGREGoR 64pp.                                                                                                             international journal on language typology, genetic
                                                                                                                                                                                             (Questions          by.     J.         Luits-ITURRIOZ,                 Centro            de
     (Set IN):                                             71 Pima Bajo (Uto-Aztecan) Z. ESTRADA                                classification of languages, geographical linguistics
                                                    J.     FERNANDEZ                                                            and related topics. LANGUAGES                 OF    THE      Investigacién de Lenguas Ind{genas, Guadalajara)
     02 Kwamera     (Polynesian) L. Linpstrom &
                                                           73 KalderaS (Romani) L.N. TCHERENKOV & M.F.                          WORLD provides information on the infrastructure             - ST. WENINGER Some recent Advances in
     LYNCH 48pp.
     31 Saliba (Western Oceanic) U. MosEL 48pp.            HEINSCHINK                                                           of linguistics      (incl.  information     on   current     Comparative Semitic Lexicography - P. ZIMA
     69 Basilicatese (Ital. dial.) R. BIGALKE 60pp.        74 Abruzzese (Ital. dial.) R. BIGALKE                                research,      conferences,      organizations,      new     International Workshop on Lexical Diffusion in the
                                                                                                                                publications, interviews), on linguistic projects,           Sahel-Sahara Belt.
      83 Papiamentu     (Creole) S. KOUWENBERG    & E.     76 Campano (Italian) R. BIGALKE
                                                                                                                                and on new approaches to linguistic theory through
      Murray 58pp                                          77 Lhasa Tibetan S. DELANCEY
                                                                                                                                its regular feature, the Linguistic News Lines.              FORTHCOMING:                ISSUES N°9 & 10:
     89 Warrwa (non-Pama-Nyungan) W. MCGREGOR              78 Ladin dla Val Badia L. CRAFFONARA
                                                                                                                                From issue N° 7 on LW publishes reviews of                    IAN DAvies & GREVILLE CORBETT A practical
     64pp.                                                 79 Souletin (Basque dial.) U.J. LUDERS                               publications in the field of linguistic typology,
     (Set INI, March 1995):                                80 Creolese (Guyanese Creole) H: DEVONISH                                                                                         field method for identifying possible colour terms -
                                                                                                                                descriptive     language    studies,    approaches     to     AKIRA Y. YAMAMOTO Our roles as Linguist and
                                                           81 Akkadian SH. IZRE’EL
     05 Ukrainian A. DANYLENKO & S. VAKULENKO                                                                                   linguistic theory and related topics.                        Anthropologist in the Native American Community
                                                           82 Canaatite-Akkadian SH. IZRE’EL
      70pp                                                                                                                                                                                    & Their Efforts in maintaining and Perpetuating
                                                           84 Berbice Dutch Creole §. KOUWENBERG
                                                                                                                               SELECT TABLE OF CONTENTS (LW 1-7):                             Their Ancestral Languages - ZDISLAW WASIK
      12 Even (Tungusic) A.L. MALCHUKOV 48pp.              85 Rabaul Creole German (Papua New Guinea) C.                                                                                     Forming a Linguistic Idiosystem in Contact: a
      21 Chadian Arabic S. ABu-ABsI 47pp.                  VOLKER                                                              IGor V. NEDJALKOV
                                                                                                                               Recessive-Accessive Polysemy of Verbal Suffixes - LW1          monolingual in a Bilingual Environment among
      30 Northern Sotho L.J. Louwrens,       I.M. Koscu    86 Nalik (Austronesian) C. VOLKER                                   ALAN S. KAYE                                                  Polish       Immigrants                in      the          United        States          -
                                                           87 Mozarabe S. MASPOCH-BUENO                                                                                                      WOLFGANG B. SPERLICH The Niue Dictionary
/:    & A.E. Kotzeé 62pp.
      64 Dogon V. PLUNGIAN 47pp
                                                           88 Nyulnyul (non-Pama-Nyungan) W. MCGREGOR
                                                                                                                               Peripheral Arabic Dialectology and Arabic Pidgins and
                                                                                                                               Creoles - LW2                                                 Project    - GEORG      VAN    DRIEM     Himalayan
                                                                                                                               ANGEL LOPEZ GARCIA
      (Set IV, July 1995):                                 92 Icari (Dargwa) N.R. SUMBATOVA & R.O.
                                                                                                                               El sistema de los pronombres personales en las lenguas
                                                                                                                                                                                             Languages Project - HACIPOLA, J.S. Language
@
                                                           MUTALOV                                                             chibchas - LW2                                                policy in Zimbabwe: implication for the ""minority""
      18 Sanskrit D. KILLINGLEY & S.-Y. KILLINGLEY
                                                           93 Daur (Mongolic) CHAOLU Wu (Us1YEDIN                              ANDREI K. MALCHUKOV                                           languages - PATRICIA KWACHKA Language Shift
      62pp                                                 CHULUU)                                                             Distributive Constructions   and Verbal Valence in Even -     and Cultural Priorities - ADAMS B. BODOMO
      22 (Modern    Eastern) Armenian    N.A. KoZINTSEVA                                                                       LW3
                                                           101 Acadian French D. Jory & V. MOTAPANYANE                                                                                       Linguistic Education and politics: An interplay on
      52pp.                                                                                                                    ULRICH J. LODERS
                                                                                                                                                                                             the Study of Ghanaian Languages - ULRICH J.
      38 Rural Palestinian Arabic (Abu Shusha dial.)
                                                            102 Polabian (Slavic) W. SUPRUN & U.                               Ergativity and Variability, Actant marking in Pazar-Laz
                                                           DOLESCHAL                                                           (artvelian) - LW3                                             LOpers The typology of           actant marking in
      K.N. SHAHIN S50pp                                                                                                        1.V. NEDIALKOV                                                polypersonal languages - MARTIN HASPELMATH
      66 Bulgare J. FEKUILLET 75pp                          103 Athpare (Kiranti) K. EBERT                                     Functions of Verbal Suffixes with Variable Morpheme           Some remarks on style sheets for linguistic
     - 100 Bare (Arawak) ALEXANDRA       Y. AIKHENVALD      104 Kodava     (Dravidian) K. Ebert                                Ordering - LW3                                                publications - E.S.L. CHAN Little known and newly
                                                            106 Sepetides (Romani) P. CECH & M.F.                              ANDRE! A. KIBRIK
      5Opp                                                                                                                     Dynamics of Attention Focus in Narrative Disourse, The
                                                                                                                                                                                             discoverd languages in China - W. MCGREGOR -
                                                           HEINSCHINK                  :                                                                                                     Linguistic Fieldwork Situation in Western Australia
      105 Romanes (Sinti) D. HoLZINGER 48pp                                                                                    Pulaar Case -LW4
                                                           107 Roman (Romani) D.W. HALWACHS                   ET. AL.          JAE JUNG SONG                                                 - R.M.W. DIXon & A.R. VOGEL Reduplication in
      Forthcoming titles include:
                                                           108 Lachian (Slavic) K. HANNAN                                      Toward a Typology of Causative Constructions     - LW5        Jarawara.
      07 Koptisch R. SCHULZ & A. EBERLE                                                                                        E. BISCAYE & M. PEPPER
      08 Laz (Kartvelian) U.J. LUDERs
                                                            109 Karachay (Turkic) ST. SEEGMILLER                               The Dene Standardization Project - LW5
                                                            110 Shawnee B.L. PEARSON                                           T. KARETU
      10 Koiari (Papuan) T.E. DUTTON
                                                            111 Nivkh E. GRUZDEVA                                              Language Legislation in Aotearoa [New Zealand]     - LW5
                                                                                                                                                                                                                               Languages of the World
      16 Middle Egyptian R. SCHULZ ET AL.                                                                                      P.GOMEZ LOPEZ & J.L. ITURRIOZ LEZA                                                -SCIENTIFIC                 ADVISORY                BOARD:
      19 Ixtenco Otomi (Otomanguean) Y. LASTRA              112 Rutul (Dagestan) S. MAXMUDOVA
                                                                                                                               La Escala de Estructuras Atributivas en Huichol - LW6
      20 Maori R. HARLOW                                    114 Hittite S. LURAGHI                                             R. HARLOW                                                           L.O. ADEWOLE U         of Ile-Ife - S. BRAUNER U                of Leipug - J.
                                                                                                                                                                                                   ByBBE U of New Mexico - U. CLaupi                 U of Kéin - B. COMRIB
                                                            115 Lower Sorbian (Slavic) G. SPIES                                Contemporary Maori Language - LW6
      24 Nenets (Uralic) M. LIUBLINSKAJA DMITRIEVNA                                                                            M. MITHUN                                                           UCLA    - G.G.      CorBeTr           U of Surrey - W.           Crorr U of
      25 Khoekhoe W. HAACKE                                 116 Songhay R. NIcoLal & P. ZIMA                                                                                                       California,   Stanford       -   M.S.     Dryer        U   of   Buffalo   -   J.
                                                                                                                               Preservation of North American Indian Languages - LW6
                                                            117   Macedonian V.A. FRIEDMAN                                     W.P. LEHMANN                                                        GREENBERG U         of California, Stanford - R. HETZRON                  U of
      33 Wiyot K.V. TEETER                                                                                                                                                                     _   California, Santa Barbara - N. HIMMELMANN U of Kéin - J.
                                                            118   Inor [Ennemor] R. HETZRON                                    Diagnostic Uses of Typology - LW7
      34 Sinhala J.W. Gair & J. PAOLILLO                                                                                       COLETTE G. CRAIG
                                                                                                                                                                                                   Trurri0Zz-Leza U of Guadalajara  - M. Jos U of Marburg -
      40 Kambera      (Austronesian) M. KLAMER              119   Abkhaz SL. CHIRIKBA                                                                                                              A.S. KAYE State U of California, Fullerton - W.P. LEHMANN
                                                                                                                               Jacaltec Directionals: Their Meaning and their Function -
                                                            120   Ainu J.C. MAHER                                                                                                                  U of Texas, Austin         - E. MoRAVCSIK         U    of Milwaukee - S.S.
      46 Shona K.G. MKANGANWI                                                                                                                                                                      MuFWENE U of Chicago - 1.V. NEDIALKOV U of                St.
      47 Tamanaco      (Carib, extinct) Sp. GILDEA & S.     121 Adyghe R. SMEETS                                                                                                                   Petersburg - V.P. NBDIALKOV U of St. Petersburg - J.
      MEIRA                                                 122 Tuki (Niger Kordofan) E. BILoA                                 ISSUE N°8:                                                          NICHOLS U of California, Berkeley - F. PLANK U of Konstanz -
                                                            123 Hindi M.K. VERMA                                               MARIAN KLAMER Split Intransitivity in Kambera -                     H.-J. SASSE U of Kéin - M. SHIBATANI U of Kobe - J.J. SONG
      50 Zulu S.E. BoscH & G. PouLos                                                                                                                                                               U of Dunedin - TH. STOLZ U of Bochum - St. WENINGER U of
                      (Bantu) M. LAFON
                                                                                                                               IRINA A. SEKERINA Copper Island (Mednyj) Aleut
      57 Comorian                                           Prices: 46-52pp: US$19.20/DM 24/£11.40; 53-S6pp: US$ 20/DM                                                                             Manchen - P. Z™A U of Praha.- Managing Editor:          U.J.
      58 Tokelauan (Polynesian) R. HOOPER                   25/£11.90; 57-60pp: US$ 20.90/DM 26/£12.40; 61-64pp: US$21.70/DM   (CIA): A Mixed Language - WILLIAM J. SAMARIN                        Lopers (LINCOM EUROPA, Munich).
                                                            27/£12.80; 65-68pp: US$ 22.60/DM 28/£13.30,; 69-72pp: USS
      59 Kunama M.L. BENDER            :                    23.40/DM 29/£13.80. Reduced prices for standing order.
                                                                                                                                                                                                                                                                                                                      =                —                             Ss                                                                                       ae   ae
                                                                                                                                                                                                                                                                                                                                                                                                           ee                                                       —
                                                                                                                                                                                                                                                                                                                                                                                                                                                                        _   ——
         roy                q                                                                                              oo                       a                                                       c=                             3a                                               o                                 q            r                oO                   ow                             q               S
                    o)                               Ow                                                   35
                                         c                                      -             S                                                                   Oo                       qd                                                                      4                                    3
                                                                                                                                                @                  ©                                                     6.2 =                                                  :3                                                         o                                                                                    S
ZB       e op                            3           o             >            q             q                   qdSs     me                        s                                                      )                                      eo                                       4                                                               5                                                                   boA
         Os                                          G                                        So                       5   4                                                                2°06                                                           3                   on                                                          3                                                                    a                           q
          oD Eso                                                                Os                                                      S                         S)                                                     S                                                                                                                 oa                                                 56               oD
         ra)                                                  3                                                   So       4                         q                                                      =                     OD               .O                                                   3                     PY*)                                       q                             oo
                                                                                                                                                                                                                                  =                                                         ra                                             nl                                                                                               2
                                    =) =r                                       S                                                  3    4                                                                           a                                              ree:                                                        >           oO
O                   q                                                                    30                                                                  SS                            cS                                                                                                                         5        4                    3                    fo)                           en o                                 =
ras           3             q                            =                                                3            =                                                                                                 °         oas                                          q                                qd                        &p                3                                                 On               w           4
                                                                   q                                                                                    |
                                                                                                                                                                           3                            S
                                                                                                                                                                                                            4
                                                                                                                                                                                                                                                                   os                           4                                                   =
                                                                                                                                                                                                                                                                                                                                                                     3
                                                                                                                                                                                                                                                                                                                                                                         ra
                                                                                                                                                                                                                                                                                                                                                                                                  3                                         =
                                                                                                                                                                                                                                                                                                                                                                                                                                                                                 ~
                                                     q                                                            ao)
                   GS                            3                              ‘o)                                                                                                                         ]                                                      f2           ras                                  4d
OD 6                                                                    3                                         2                                     ©                                                                          Oo;                                                                                         Oo                                         9                            ~                    &                                                    ~
                                                                                              ra)                                                       q                                       q                                  a               4                                                    S                                                    ©                                         =,                       -                        i
    3               a                    Oo          re)
                                                                                                                                                                                                                                                                                                                                                                                                                                                                                          -
                                                                                a                                                                   qd                                                              ~    O                         —)                                                                O                                       oO
                                                                                                                                                                                                                                                                                                                                                                                 ~            4
                                                                                                                                                                                                                                                                                                                                                                                              q
                                                                                                                                                                                                                                                                                                                                                                                                       .
                                                                                                                                                                                                                                                                                                                                                                                                       d            >
                                                                                                                                                                                                                                                                                                                                                                                                                                4
                                                                                                                                                                                                                                                                                                                                                                                                                                                         q                       >             .
oh
               38                        o               o                          d             q
                                                                                                                               s)   bh
                                                                                                                                       oe)                        qd
                                                                                                                                                                                             3
                                                                                                                                                                                                                                  fo)
                                                                                                                                                                                                                                                                                                        =                                                                                                           od                               R
                                                                                                                                                                           S                                        3             od                                   4                                                                                    ral
    3     a         a           y                        Co        56                                             q            Ooo4
                                                                                                                                    @                                                      os                                                                              =                    ;                                 5                              =                                         sad                                                                   .    ~   —
                                                                                                                                                                               d                            rs                             3                                                                          q                        q                                                       oh f..)                                                                            —_
                                                                       D2                                                                   o                                                                                                                                                                                                                                     3%
          om        vs                                                                                            oO           4                         2»                                                              d
                                                                                                                                        ¢                                                                   )                          o           2o)                                                                    >        oS                                        2                             .                                S                                                  5
               3                                 3                                                                om                                                                                                                                                                                                                                                                      A                                             3                                                 2.
                                                              =                     q                             &)           °                                               9                            q                      ©                                   q                                                                       5                             =                                                                           q
         Q
                    OG                                                  S                         Os                           os                                                                           ‘3q          4                         q                                q           d                     :                                      of                                                                             oO
         rs)                                 v4                                     a                                                                                      a                    °                        a,”                                           3                                                                                     O°                                            300                              9
                                                                                                                                                         q                                                      ‘           fo)                                                a        a                                                                    =  4                                                                                                                         ~
                        =                    3  0                      oO            ¢                                                                                                                                                                                                                                                          q                                                      a}                                                S                                sc
                        =                    =  6 60                                Bb                a                                     &                                  3
                                                                                                                                                                               So                               6                                  rs)                                                                d                                          S                                 3                                            .
                                                                                                                                                                                                                                                                                                                                                                             q                         S  4                                                                      =>
                                                                                         8                                                                                                          >        4                                                                                                  tj                8
               .                     S
     3        =     0               “i                                              i                                          q        d           ras                        o                            ra)                        d                       3       =                                3                 .        ar                            on                                .                                            S        s)
                                                          4                                                           °                a                                                            2                    op                                                         ‘                                     =                                      q                            q                                     Ee          8
               3                             3
                                             dA                        ~                              q                        q                                                       ¥                            ;                                                  =            0.2                                                                                      q                         <                                                 >
 ~                      q            8                                                                                                                                                                                       So        4                                        a                                                                       3                    oD               4
                                                                                         Z                                      a                           Eb                 d                                                                       d                                                    =                      =                                              3                                     d
         _                                                    =)                        5                                                   q                              <                                                 o         2                                                                                                                         d                                o.       &                            J                S
         SD             «                                     Ob                        o-s                                                                            ©           4                                                           q                                                                                   82               a                        of                   &                     o                       8S       oo
         S                           8       a                                                        =o                                                               2.28                                                       e)                                                                -                                                            °                                                                  O
                                             =                                                                3                                              Oo                                 di                           2                                                          MLO                                                     oD                                    x                    ao)                                       ea)
                                                                            :                                          So                                                                                               oe                                                                                                                                                                                                                                                                         ce
","[194, 195, 196, 197]"
"The antipassive (AP) suffix -laa derives intransitive verbs from transitive verbs. The                                                        5.11.3.3.     the suffix -raa
original A becomes S (the action carried out is characteristic of the S), while the
                                                                                                                                              This      suffix   occurs      with      five     verbs:        ge.raa        ‘wallow        in the    mud’,     he.raa        ‘moo,    itr.’,
old S disappears and cannot be expressed in an oblique case. Some derived verbs
                                                                                                                                              ko.raa       ‘cry, itr. (wolf, dog)’, xo.raa                     ‘snore, itr.', xu.raa            ‘be drunk’           (cf. heke       'moo,
have     a    reflexive    meaning.         E.g.:         aée     ‘lick,    tr.',   dée-laa       ‘lick,    itr.'; -dqe     ‘sew,     tr.',   itr. [ERG]',       koXe      ‘cry, itr. [ERG]',              xoXe     'snore, itr. [ERG]', xuk                ‘drink    [ERG      NOM]').
-agqe-laa      ‘sew,   itr.'; -Asaa       ‘measure,             tr.', -dsa-laa        'measure,       itr.'; baXa       ‘plough,      tr.',
baka-laa        ‘plough,    itr’; ike      ‘call, tr.', ike-laa               ‘call, itr.'; Aake           ‘sweep, tr.', Aake-laa             5.11.4:     Inchoative       -k(e)
‘sweep,       itr.';   Xisaa     ‘pull,    tr.',          Nisa-laa         ‘pull,     itr.';   -isa    ‘sell',   -tsa-laa         ‘trade’;
-izaa ‘wash, tr.', -iza-laa ‘wash oneself’; koSe ‘mow, tr.', koge-laa ‘mow,                                                                   The     inchoative        (INCH)         suffix -k(e)               derives      intransitive         verbs     from      adverbs       and
                                                                                                                                     itr.';
-ticu ‘hide’, -iicu-laa ‘hide oneself’; -at'a ‘deceive’, -at'a-laa ‘lie’. Examples:                                                           other      expressions         of time,         e.g.        az-du-k(e)         ‘set in      (of summer)’,         emed-u-k(e)            ‘setag koSe-laa                                                                                                                                   in (of spring)’, €du-k(e)                  ‘go inside’, giSo-k(e)                      ‘go outside’, Aini-k(e) ‘set in (of
                                                                                    ‘he (often)       mows'
(that/1 mow-AP-PRES)                                                                                                                          winter)', xira-k(e) ‘go down',                         niSto-k(e)        ‘fall (of evening)', sibar-o-k(e)                     'set in (of
       cf. oAu-l bax koSe                                                                                                                     autumn)’, xi8aX(-0)-k(e) ‘become morning"".
                                                                                    ‘(s)he mows        the grass
       (that/OBL-ERG grass/5 mow-PRES)                                                                                                        Examples: emed-u-ke-r ‘spring set in'; giSo-k 'go out!'.
ag isa-laa-r                                                                        ‘he traded’                                               5.11.5.     Terminative         -a.Ae
(that/1 1-sell-AP-PRET)
         cf. oAu-l        xagu    m-isa-r                                           “s)he sold onions'                                        The terminative (TERM)                   suffix -a.Ae denotes that an action is almost happening or
         (that/OBL-ERG onion/4 4-sell-PRET)                                                                                                   is almost accomplished.
kid    quti-lo-«        y-iicu-laa-r                                                ‘the girl hid in the trunk'                               magazin-li-s          teX r-ol-a.Ae-n li                        ‘the books in the shop have almost finished’
(girl/2 trunk-OBL-DAT 2-hide-AP-PRET)                                                                                                         (shop-OBL-GEN book/5 5-end-TERM-GER be/5)
         cf. iyu-l quti-lx-« zSXay m-ucu-r       ‘mother hid the ring in the trunk’                                                           oAu-l éakar r-ol.l-a.Ae-r          ‘(s)he almost finished the sugar'
         (mother-ERG trunk-OBL-DAT ring/4 4-hide-PRET)                                                                                        (that/OBL-ERG sugar/5 5-finish-TERM-PRET)
                                                                                                                                              oAu-l éakar r-ol.l-a.Ae-k’-er      ‘(s)he made X almost finish the sugar'
                                                                                                                                              (that/OBL-ERG sugar/5 5-finish-TERM-CAUS-PRET)
128 Only -laa is a more or less productive suffix now; the historical distribution of the Hunzib                                              At n-ux-a.Ae-n               li Zar-i-A                         ‘the water has almost turned to ice’
antipassive suffixes resembles the productive distribution of these suffixes in Bezhta: -daa after stems                                      (water/5 5-turn.into-TERM-GER be/5 ice-OBL-CONT)
in'C   and    sound-imitating    elements,         -raa    after CV,        and     -laa   in all other     cases;   stem-final    -Xe is     yaqu gark-a.Ae-r                                                ‘the soup almost boiled’
dropped before the antipassive suffix (Kibrik and Testelec). In one case a suffix -faa is found:
-exa.l ‘hang (one's head), tr.', -axa-t'aa ‘hang, itr’. See also -axa.l in the lexicon. Example:                                              (broth/3 boil-TERM-PRET)                                        ‘(the soup will soon start to boil)’
abu-l qom r-axa.l-ar ‘father hung his head (father-ERG head/5S 5-hang-PRET)'                                                                  yaqu gark-a.Ae-n li                                             ‘the soup has almost boiled’
qom kira r-axa.'aa-r ‘his head hung down (head/5 down 5-hang-PRET)'                                                                           (broth/3 boil-TERM-GER be/3)                                    ‘(the soup will soon be ready)’
                                                                                                                                                                                                                Morphology: verbs 113
   .
  Si
       y-éX-a.de-r.u            lo                       ‘I (F) am going (must go)’                                       Chart 12: Interrogative verb forms
(me 2-go-TERM-PPT be/2)
oAu-l kagdér &ax-a.Ae-r.u                  li            ‘(s)he almost wrote the letter’                                                                     Positive                       Positive interrogative
(that/OBL-ERG letter/5 write-TERM-PPT be/5)                                                                              Present 1/2                         %ax-éo                         tax-&6-y            téi.y.x-to
The     suffix   -Aé.r.u        ‘alike’, which     can be     added        to nouns,   pronouns   and   adjectives       Present 3                           éax                            &4x-i               éa.y.x
(see 4.1.4.2.), seems           to be connected      with this suffix.                                                   Preterite                           éax-er                         éax-ér-i            éé.y.x-er
5.11.6. Desiderative -a.q'e                                                                                              Aorist                              éax-&                          éax-&-y             td.y.x-«
                                                                                                                         Future                              éax-c&r                        éax-ér-i            éé.y.x-ar
The desiderative (DES) suffix -a.qge makes an inversive out of a transitive verb.                                        Perfect                             éax-en li                      éax-en lf-y         éé.y.x-en li
Intransitive verbs remain intransitive when -a.q'e is added.
jyu-u     xankal      r-uw-a.qe-n               zuqu-r         ‘mother liked to make khinkal'                                                                Negative                       Negative interrogative
(mother-DAT khinkal/5 5-do-DES-GER be-PRET)
                                                                                                                         Present 1/2                         tax-t-dt                       ’ax-t-dt'-i         &é.y.x-é-at’
       cf. iyu-l xank’al r-uwo-n zuqu-r ‘mother made khinkal'                                                            Present 3                           éax-at’                        éax-dt’-i           &é.y.x-at’
       (mother-ERG khinkal/5 5-do-GER be-PRET)                                                                           Preterite                           éax-{s                         éax-{8-i            té.y.x-is
hiil di?i ke® ik-a.g-%o zuqu-r           ‘yesterday I liked to sing a song'                                              Future
                                                                                                                     \                                       éax-dys                        éax-6ys-i           td. y.x-oys
(yesterday me/DAT               song/4 sing-DES-PRES be-PRET)                                                            Perfect                             Sax-en         gait’           éax-en gé&e-i i     éé.y.x-en gadé
         cf. hiil da ket’ ik-éo0 zuqu-r                        ‘yesterday I sang a song’
         (yesterday me song/4 sing-PRES be-PRET)                                                                         Verb forms with an interrogative infix may have a negative nuance: the action
da y-iyaa-qde-n            lo                                  ‘I (F) felt like crying'                                  mentioned by the verb should not have been done or, conversely, should have
(me 2-cry-DES-GER be/2)                                                                                                  been done but has not, e.g. &4.y.x-is? ‘did X (really) not write? (X should already
         cf. da y-iyaa-n              lo                       T ®) cried'                                               have written)’; &4.y.x-er? ‘did X (really) write? (why did X, X should not have)’.
         (me 2-cry-GER be/2)                                                                                             These forms are also used when a message is not understood and the interlocutor
xi§aX     da     hida.no.z           Kot’ ah.daa-qe            ‘in the morning I (M) feel like working’                  asks something to check the first message: y-&.y.te.l-er? (what did you say) did
(morning me always well 1-work-DES-PRES)                                                                                 you freeze?’5.12. Interrogation                                                                                                      The interrogative suffix -i/-y also follows the nominal part of the predicate130,
                                                                                                                         Sadalab-i lo bad?              (19/20)                     ‘is he silly?'
Interrogation      in finite verb          forms     is marked        by     a suffix -y after V and -i after
                                                                                                                         (silly-INT be/1 this/1)
C129 or by an infix -y- which is inserted                         before       the last C of the stem.      Word         ma    sa-y-s       kid   lo,    «bu-s-i      lo,    iyu-s-i        lo
stress is on the vowel before -y.
                                                                                                                         (you who/OBL-OBL-GEN                 girl/2 be/2 father-GEN-INT be/2 mother-GEN-INT be/2)
The combination of the interrogative suffix and the present suffix -&(0) always                                                    ‘whose    girl are you, father's or mother's?'
yields -to-y, e.g. &Xe-&6-y ‘are you going?', hehe-&6-y ‘are you hitting?’ (cf. &Xe-
é, hehe-@).                                                                                                              Sentences with interrogative constructions sometimes contain the indefinite clitic di.
                                                                                                                         suk'u uhu-r         di di-go? (18/57)                  ‘who has died because of me?'
                                                                                                                         (who 1-die-PRET INDEF me/OBL-AD)
                                                                                                                         ile badil      taleh gays-ar             b-aq-4-y          di   zuqu-r
                                                                                                                         (we this.much happiness/4 not.being-PL hpl-happen-INF-INT INDEF be-PRET)
129 In complex verbal expressions the interrogative marker can take any place, but generally occurs                            ‘how could we not become so unhappy?’
in final position, e.g. nis-%o zuqdu-n li-y? ‘has he said it?’ (but also nis-%o zudu-n-i li?, nis-
fo-y zuqu-n li?, niy.s-2o zuqu-n li?, nis-%o-y zu.y.qu-n_ 1i?).                                                          130 The interrogative infix is not possible in these cases: * «.y-bu-s ‘father's?’.
 114 A       Grammar          of Hunzib                                                                                                                                                          Morphology:    verbs 115  hinaa-s suk'u aq di Malakulmawt (11/9)                                                                                          compound          involving     a Georgian     loan    (with    a fixed   class   prefix)
                                                                                                                 There   is one
' (how-GEN man/1 1-happen-PRES INDEF Malakulmawt)                                                                dabara=b=uwo.          ‘dig’;   compounds      with   Russian   loans   such    as   arganizawat=uwo
            ‘what kind        of man     should   Malakulmawt      be?'                                          ‘organise’ can often be replaced by native Hunzib words.
 5.13. Verbal compounds                                                                                          Compounds with nouns often have a fixed class prefix: dafaba=b=uwo ‘quarrel’,
                                                                                                                 goti=b=aq(u) ‘resettle’, hisab=b=uwo ‘count’, xal=b=uwo ‘pay attention’, Suci=
 Verbal compounds either consist of native Hunzib                             material only or contain a         r=uwo    ‘organise’.
borrowed element. The latter compounds are discussed in the next section. The
native compounds are few and all of them are given in this section. They can be
divided into two groups: compounds which are made up of two simple roots and
those of which the first part is not just a root.","[66, 67, 68]"
"
                                                                                            100 The abstract suffix -Ai is also used with nouns, see 3.9.2. For
                                                                                                                                                                petrified deverbal nouns, see
                                                                                            3.9.1.
   90 A Grammar of Hunzib
                                                                                                                                                                                                    Morphology:         verbs 91
   ag-ra-a r-ide-r Ai gays-Ail01
                                                                                                                     The gerund can be followed by the adver
   (that-PL-DAT 5-know-PRET water/5 not.being-ABSTR)                                                                                                               b mugéxX ‘after’ or rekax ‘since, from
                                                                                                                     the time’.
                    ‘they got to know about the absence of water'
   is_y-at'a-la-r-Ai-lo-« Sdilu.sa di?i ogu y-ac-4 y-aq-{s                                                           «bu uhu-n mugéx bidsu. iqq.u is &Xe-n
                                                                                                                                                                      lo qarawulAi r-uw-é diya (22/5)
   (sibling 2-deceive-AP-PPT-ABSTR-OBL-DAT because                                                                   (father/1 1-die-~GER after very 1-big sibling
                                                   me/DAT that/2 2-see-INF 2-can-                                                                                  1-go-GER be/1 guard/5 5-do-INF BEN)
  PRETN)                                                                                                                     ‘after father died, the eldest son went
                    ‘because of my sister's betrayal I cannot (stand                                                                                                 to guard (the grave)
                                                                     to) see her'                                    2g fqe-n_       reka«     lider-ar
  and also:         is-ti-d_y-at'a-la-r-Ai-le-«                                                                                                             kot’.baa.l-er
                                                           Stilu.sa   di?i ogu        y-ac-4   y-x«q-is              (that/1 1-come-GER from.the.time every
  (sibling-OBL-INS 2-deceive-AP-PPT-ABSTR-OBL-DAT                                                                                                           -PL be.good/PL-PRET)
                                                  because me/DAT                                 that/2 2-see-              ‘from the time he came everyone was
  INF 2-can-PRETN)                                                                                                                                               reconciled with each other'
                                                                                                                     A gerund       can be followed        by the marker
  5.7.4. Present gerund                                                                                                                                                        -sa   ‘SWITCH',    which     indicates    switch
                                                                                                                     reference     in some    cases. For a discussion       on -sa, see 5.7.10.
  The present tense form in -&(o) is also used as                                                                    ca-k’-an-sa,      ac-&    (18/28)
                                                  a present gerund. Usually, this
  form is followed by benefactive diya. Forms                                                                        (1-be.clean-CAUS-GER-SWITCH             1-be.clean-AOR)
                                              with diya denote simultaneity. Forms
  in -€(0) can be found in complex finite forms (see                                                                        ‘after I have cleaned you (M), you (M)
                                                     5.9.) and in subordinate clauses                                                                              will be clean’
  (see 6.6.).                                                                                                       ogu    harx      m-uxe-n-sa        hSsa-li-i-X y-e5-o        zuqu-n    lo bodu        kid
 nasu r-uwo-t          diya da ek-erl02                     ‘while making a wall I (M) fell'
                                                                                                                    (that/4 cow/4 4-slaughter-GER-SWITCH
                                                                                                                                                         trough-OBL-DAT-TRANS                         2-eat-PRES be-GER
  (wall/5 5-do-PRES BEN me 1-fall-PRET)                                                                             be/2 this/2 girl/2)
 eS-to diya agi8.laa-qo103                                  ‘don't speak while eating'
                                                                                                                           ‘after the cow had been slaughtered,
                                                                                                                                                                the girl ate from the trough’
 (1-eat-PRES BEN talk-IMPN)                                                                                         5.7.6. Local gerund -&&
 bodu ilbis m-aqe-& m-ac’-od... (12/7)                      ‘when he saw this devil coming...
 (this/4 devil/4 4-come-PRES 4-see-WHEN)                                                                            The   local    gerund     (GLOC)      denotes   the
                                                                                                                                                              place where an action takes place.
                                                                                                                   directional endings and the approximative                                       The
 5.7.5. Preterite gerund                                                                                                                                        marker -do can follow this ending. The
                                     -(V)n                                                                         negative ending is -il&o.
 The preterite gerund (GER) ending is                                                                              qere e&e nis-&&
                                                                -n after a vowel and -(V)n after a                                                     ‘sit down where I told you'
 consonant (see 5.2.). The preterite gerund                                                                        (down 1-stay-IMP say-GLOC)
                                                                denotes an action accomplished before
 the event referred to by the main verb                                                                            ag-ra bac-ba ko.ra-baa-% xor Zag-a
                                                                (for a discussion of co-reference with                                                     r
                                                                                                                   (that-PL wolf/4-PL howl-PL-GLOC
gerunds,      see   5.7.10.).   It    is   often   found   in    complex     finite
                                                                                                                                                     ram/4 find-PRET)
                                                                                      forms    (see 5.9.).   The          ‘where the wolves cried, they found
negative endings         are -{t'(o) and -in; -in is used before the condit                                                                                   a ram’
                                                                            ional particle                         ag éXe-r qogo lid-«%-do
ti8od (see 5.10.1.), -ft'(o) in all other cases,
                                                 with free variation of -it'o en -{t’.                                                                ‘he went in the direction of the house’
Scu-n hfyaa-n édu éXe-n lo bad oe                                                                                  (that/1 1-go-PRET house/5 be/5-GLOC-APPR)
                                                           (20/19)                                                 sahla besk’eze=b=aq-a%-o-8 Xoq b-ar’
(door/3 open-GER inside 1-go-GER be/1 this/1 boy/1)                                                                                                         e-n m-eXe-n lo (25/3)
       ‘having opened the door, the boy went in'                                                                   (at.a.place stop/hpl-GLOC-OBL-ELA up hpl-g
                                                                                                                                                              et.up-GER hpl-go-GER be/hpl)
seryo-n    b-uh-ito                                                                                                        ‘havi  ng got up from where they had rested
                           suk'u-n uh-it'o          gala b-xh-6ys          (8/7)                                                                                       , they went on'
(horse/4-AND 4-die-GERN man/1 1-die-GERN
                                         fortress/4 4-take-FUTN)                                                   The local gerund can also be used
       ‘unless horse and man die, you cannot take the                                                                                                      attributively, but in these cases the
                                                      fortress’                                                    participle or a local gerund which is                                          present
                                                                                                                                                         not explicitly marked as attributive
                                                                                                                   found.                                                                     can also be
101 This example was found in Isakov (ms(a)), and checke
                                                         d with my informants.
102 This example was found in Isakov (ms(a)), and checke
                                                         d with my informants.
103 This example was found in Isakov (1986b),
                                              and checked with my informants.
92 A    Grammar    of Hunzib                                                                                                                                        Morphology: verbs 93da qere y-ete-r topi qere gul-a%-o-d tax-li-X                                              niyo di b-ete-r-«-«...lider suk'u iXe-n lo
(me down 2-stay-PRET gun/5 down put/5-GLOC-OBL-INS ottoman-OBL-SUP)                        (where INDEF hpl-stay-PPT-OBL-DAT every man/1 1-kill-GER be/1)
         ‘T (F) sat down on the ottoman where the gun had been laid down'                        ‘while they were staying somewhere, they killed everyone’
wa baba lod-«é-o-d (or: lod-&&) istoli-yo-k xira lo
                                                                                          Past participles in the adessive denote causal circumstance.
(dog/4 bread/4 be/4-GLOC-OBL-INS (or: be/4-GLOC) table-OBL-SUB under be/4)
                                                                                          tixaa-r-o-g      ag kira     ek-er           ‘as he got tired, he fell down'
         ‘the dog is under the table where the bread is'
                                                                                          (be.tired-PPT-OBL-AD that/1 under 1-fall-PRET)
agi kid y-ut'-«t-o-s (or: y-ut-&o-s) bak’ lo
                                                                                          oZe   hi®e-r-o-g     si3ke-r                 ‘the boy trembled with fear'
(there girl/2 2-sleep-GLOC-OBL-GEN (or: 2-sleep-PRES-GEN) bed/4 be/4)
                                                                                          (boy/1 fear-PPT-OBL-AD         tremble-PRET)
         ‘there is the bed in which the girl sleeps’
                                                                                          The suffix FOR      -Zba    following    the past participle adds   a concessive   meaning   (cf.
5.7.7. Past participle -r.u
                                                                                          3.6.2.).
For the past participle (PPT) the adjectival ending -u is added to the preterite. The     qun ag-ra-l r-xhu-r-o-Zba, il-do-s xald biqaa-n t&oxe-n gat’ (17/22)
negative ending is -fs.u. When used attributively, -u can be dropped. The presence        (farmstead/5 that-PL-ERG 5-take-PPT-OBL-FOR we/OBL-APPR-GEN people/4
of -u before a nominative noun and its absence before an oblique noun is                  be.hungry-GER stay-GER be.not)
regarded as correct, but this is a tendency only (see 4.1.1.). The past participle can          ‘although they (the people from Tljadal’) took the farmstead, our people have
be found in complex finite forms (see 5.9.). When used substantivally, the participle           not stayed hungry at all’
can be inflected (see 4.1.1. and 6.3.). Three of the declined forms have a clear
                                                                                          5.7.8. Present participle
function in subordinate clauses.
da 4ca-r.u kid diye is lo          ‘the girl who saw me (M) is my sister’                 The marker of the present participle consists of PRES -&(o) and the attributive
(me 1-see-PPT girl me/GEN sibling be/2)                                                   markers -s, -d with the normal distribution. The present participle can be found in
r-i3-er xatliya-l-la-a-s Ai dere n-eXe-n li                                               complex finite forms (see 5.9.). When used substantivally it is inflected (see 6.3).
(5-break-PPT cup-PL-OBL-DAT-ELA water/5 down 5-go-GER be/5)                               n-exe.l-€0-s     rahay                      ‘a lock to put on’
             ‘water came out of the broken jugs’                                          (5-put.on-PRES-GEN lock/5)
Zin-do     iyu=?xbu-s    hurmat b-uw-is.u       suk’'u-A hudulAi      r-uw-oqol04         n-ug-to-s Zo (16/2)              ‘something edible’
(self/OBL-INS parents-GEN respect/4 4-do-PPTN man-CONT               friendship/5 5-do-   (5-eat-PRES-GEN thing/5)
IMPN)           'do not be friends with   a man who does not respect his parents’         xo ZeZaa-k’-to-s iyu of-di-g tiy&ée-n lo
                                                                                          (meat/5 fry-CAUS-PRES-GEN mother/2 boy-OBL-AD look/2-GER be/2)
Past participles in the dative indicate events that are simultaneous with the event
                                                                                                         ‘the mother who       was frying meat looked at her son’
referred to by the main verb.
                                                                                          oZe at-to-d iyu-l telli xo Ze%aa-k’-er
ag-ra Sadam-la b-u.w«.t-er-x-« xo.ra-baa
                                                                                          (boy/1 1-love-PRES-INS mother-ERG much meat/5 fry-CAUS-PRET)
(that-PL person-PL hpl-sleep/PL-PPT-OBL-DAT snore-PL-PRES)
                                                                                                         ‘the mother who       loves her son fried a lot of meat’
       ‘while these people sleep, they snore’
cf. ag-ra Sadam-la b-u.wa.t-oA xo.ra-baa!05 (see 5.7.9.)
(that-PL person-PL hpl-sleep/PL-WHEN snore-PL-PRES)
       ‘after/because these people have gone to bed, they snore!","[55, 56, 57]"
"                                                                                            Hunzib      has     five    noun     classes,     which     serve    as    the   basis    for   agreement   between
                                                                                            nouns      and     co-referent       adjectives,        pronouns,        verbs   and     adverbial   constructions.
                                                                                            Agreement in adjectives and verbs is generally indicated by class prefixes; in some
                                                                                            verbs, in the auxiliary and in pronouns, agreement is (also) indicated by apophony.
                                                                                            The agreement operates on a nominative-ergative basis. There are four nominal
                                                                                            stem forms from which the case forms are derived: the base stem, the oblique
                                                                                            singular stem, the plural stem, and the oblique plural stem. The oblique stems are
                                                                                            formed from the base or plural stems by a stem-extending oblique morpheme.
                                                                                            Oblique case endings (ergative, genitive, instrumental and the local endings) are
                                                                                            added to the oblique stems. The seven local endings can be followed by the
                                                                                            approximative           suffix, after which       two     directional suffixes      may     occur, viz. elative and
                                                                                            translative. The local endings can be accompanied by adverbs which reinforce their
                                                                                            meaning.",[193]
"Chart 7: Verbal paradigms            (for the stress, see 2.5.)
                                         Positive                                                                                                     Negative                                         éax ‘write’        -éXe ‘go’         -iyaa ‘cry'86                   Root                                    Zax                  -8Xe                -iyaa87
RootPreterite (PRET) _                       é4x-er              éXe-r            iyda-r                          PREIN                        ;          éax-{s              éX-{s                iyda-ys
Present (PRES) 1/2 person                &4x-&o              éXe-%            iyéa-%                          PRES-NEG 1/2                            éax-&-At            éXe-%-At             iya-%-4t
Present (PRES) 3 person                  éax                 éxXe             iyéa                            PRES-NEG 3.                             éax-dt              éx-at                iyda-t’
Aorist (AOR)                             éax-&               éX-&             iyéa                            FUTN                                    éax-d6ys            éX-dys               iyda-ys
Future (FUT)                             éax-&r              éX-é&r           iyda-r
Imperative (IMP)                         éAx-0               éXe              iydéa                           IMPN                                   éax-&q'(o)           éX-&q (0)            iyad-qo
Optative (OPT)                           t4x-ob              éX-ob          _—iiyéa-b                         OPTN                                   éax-ft’ galob        &X-{t' galob         iyda-yt’ galobInfinitive (INF)                         éax-d               éX-4             iyéa                            INF88.                                 (Zax-dys)            (éX-dys)             (iyéa-ys)
Past gerund (GER)                        é4x-en              éXe-n            iyéa-n                         GERN                                    éax-{t'(o)           &X-{t'(o)           iyda-yt'(o)
Local gerund (GLOC)                      Eax-&é              EX-6E            iyda-é                         GLOCN                                   éax-fléo             éX-fl&o             iyaé-yléo
Past participle (PPT)                    éax-ér.u            éXé-r.u-—s       iyad-r.u                       PPIN    .                               éax-fs.u             éX-{s.u             iyaé-ys.u
Present participle (PRES-GEN)            &4x-to-s            éX6-%0-s         iyad-to-s                      PRES-NEG-GEN                            éax-é-4t-o-s         6Xe-%-4t'-0-s       iya-%-4t'-o-s
‘when’ (WHEN)                            &4x-0A              éX-oA            iyda-A                         WHENN                                   éax-fr               éX-fA               iyd4a-yA
‘if ever' (IFEV)                         Eax-&X              EX-6K            iyéa-X                         IFEVN                                   éax-{1Xo             éX-{1Xo             iyad-ylXo
Conditional (COND)                       &4x-do              éXe-d            iyéa-d                          CONDN                                  %ax-fd               8X-id               iyéa-yd
Concessive (CONC)                      _ &4x-do.n            éXé.do.n         iyad-do.n                      CONCN                                   éax-fdo.n            éX-fdo.n            iyaé-ydo.n
86 Verbs in aa lack the following distinctions in the positive forms: preterite vs. future, present
tense vs. local gerund, third person present vs. aorist vs. intentional (finite use of the infinitive) vs.   87         ;                 sass                ;                   ;
iniperstive.                                                                                                      Verbs in aa lack the distinction preterite vs. future vs. intentional in the negative forms.
                                                                                                             88         :               .
                                                                                                                  There is only a negative     form for the finite use of the infinitive, as intentional; see 5.6.5.
78 A    Grammar     of Hunzib                                                                                                                                       Morphology: verbs 79
Chart    8: verbs   in aa, ii, and   uu    (for the stress see 2.5.)
                                      Positive                                                                     Negative                                                             nii 'come/2'   nuu     'come/4'   Root                nea                    nii                 nuu
Root89                                naa     ‘come/1'                                      naa-r                  nii-r          nuu-r              PREIN               naa-ys                 niy-{s              nuw-{s
Preterite (PRET)
                                                              nii-é         nuu-é              PRES-NEG 1/2        na-t-4t                ni-&-4t             nu-é-at’
Present (PRES) 1/2 person             naa-é
Present (PRES) 3 person               na                      ni            nu                 PRES-NEG 3          naa-t                  niy-dt              nuw-dt
                                      nx«                     niy-&         nuw-&              FUTN                Na«-ys                 niy-déys            nuw-déys
Aorist (AOR)
Future (FUT)                          NKa-F                   niy-é&r       nuw-«rImperative (IMP)                      na                      ni            nu                                    na&-q(o)                niy-&q(o)           nuw-&q(o)
Optative (OPT)                            naa-b               nfy-ob        naw-ob                                naa-yt’ galob           niy-{t'     galob   nuw-{t      galob                                          naa                 niy-4         nuw-a                                 naa-ys                  niy-dys             nuw-dys
Infinitive (INF)
Past gerund (GER)                         naa-n               nii-n         nuu-n                                 na$-yt'(o)              niy-{t'(o)          nuw-ft'(o)
Local gerund (GLOC)                       n«a-&               niy-&é        nuw-&é&                               nas-yléo                niy-{fléo           nuw-f{léo
                                                              nif-r.u       nut-r.u                               nas-ys.u                niy-{s.u            nuw-{s.u
Past participle (PPT)                     no5-r.u
                                                              nif-t0-s      nut-é0-s                              na-t-dt'-o0-s           ni-t-dt-o-s         nu-é-dt-o-s
Present participle (PRES-GEN)             nads-to-s
                                          NKK-A               nfy-oA        niw-oA                                naa-yA                  niy-fA              nuw-{fA
 ‘when’ (WHEN)
                                          naw-X               niy-&X        nuw-&X                               nas-ylXo                 niy-{1Xo            nuw-{lXo
 ‘if ever’ (IFEV)
                                          naa-d               nii-d         nuu-d                                 naa-yd                  niy-fd              nuw-fd
 Conditional (COND)
 Concessive (CONC)                        nad-do.n            nif-do.n      nut-do.n                              nas-ydo.n               niy-fdo.n           nuw-{do.n                                                                                               5.4. Class                                                                                               Almost half of the verbs have the possibility to indicate the class of their S/P by
                                                                                               means of a class prefix. Examples:                                                                                                      oZe id.la-r                 ‘the boy grew up'
                                                                                                      kid y-iq.la-r               ‘the girl grew up'
                                                                                                      kay y-iq.la-r               ‘the berries grew'
                                                                                                      gudo b-iq.la-r              ‘the hen grew up'
                                                                                                      qora r-id.la-r              ‘the child grew up'
                                                                                                      oZ-da_ b-iq.a.le-r          ‘the boys grew up’
                                                                                                      gud-ba r-iq.a.le-r          ‘the hens grew up'
 89 For the morphophonology of these verbs 2.6.4.
     -80 A   Grammarof Hunzib                                                                                                                                                                                                                                       Morphology:              verbs 81     1       oZe     ficu-r                    'X stole a boy'                                                                           5.5. Number
     2       kid     y-ficu-r                  'X stole a girl’
     3       kay     y-ficu-r                  'X stole berries’                                                                         With a part of the verbs number can only be expressed by the class prefixes?1, In
     4       gudo      m-ucu-r                 'X stole a hen’ (see 2.6.1.)                                                              some forty percent of the verbs, however, plurality of the S/P can (also) be
     5       qara      n-ucu-r                 'X stole a child' (see 2.6.1.)                                                            expressed affixally, either by the suffix -baa, or by the infix -4-/-&-/-y&-/-w&-92,
     hpl     o%-da m-u.wa.ce-r_                'X stole (the) boys'
                                                                                                                                         The        suffix     -baa         follows        most       stems        in      long          aa,    e.g.     -ficu-laa,             (m-)ucu-la-baa
     pl      gud-ba n-u.wa.ce-r                'X stole (the) hens’
                                                                                                                                         ‘hide’, miyaw.daa,                       miyaw.da-baa               ‘mew'?3.
     A small group of verbs have class agreement by means                                       of apophony in the root.
     In this case there are fewer distinctions than with prefixal class marking: a for the                                               The plural infix -4-/-&-/-y&-/-w&-                                       always            represents the second vowel of the
     first class, i for the second           and    third ‘classes, u for the                 fourth
                                                                                                                                         verb. The choice of the allomorph is determined as follows:
                                                                                                          and   fifth classes.      In
     the plural, u is generally used. Examples:                                                                                          (a) one vowel before the last consonant of the stem
i
|'
                                                                                                                                                                                                                                                       -4-/-&-/-y&-/-w&-
|
 i
 i
             iyu-l    o%e gal-ar -                       ‘mother put              the     boy down'
                                                                                                                                                     after i or e                                                                                                            -y&-
     m=
                                                                                                                                                     after     i, a,       0, or u                                                                                           -wk-
             iyu-l    kid gil-er                         ‘mother put              the     girl down'
     NO
                                                                                                                                                     after «                                                                                                                 -&-
             iyu-l    celu gil-er                        ‘mother put              the     drum down'
             iyu-l    baba gul-ur                        ‘mother put              the     bread down’                                                after a                                                                                                                 -6-
     HN
                                                                                                                                         The         infix     follows            the     vowel.         Stem-final                 o,     u      and       a      change          into     e    when
             iyu-l    qsra gul-ur                        ‘mother put              the     child down’
     hpl     iyu-l    qera gu.wa.l-er                                                                                                    -y&- or -w&- are inserted (morphophonological remark (d) in section 5.2.), e.g.
                                                         ‘mother. put             the     children down’
                                                                                                                                         -iXe, -i.ya.Xe ‘kill’; -ek, -e.y&.k ‘fall’; -ok'(0),""-o.w&.k(e) ‘call’; Aiqa, Ai.wa.de
     The apophonic verbs are the following (exhaustive list)90:                                                                          ‘end';       -u@e,       -u.wa.@e               ‘cut’;    -uhu,      -u.wa.he                   ‘die’;     -chu,             -«.«.hu         ‘take’;    -ica,
     (gaa)/gii/guu ‘come (down)'                                 gasa/gide/guSe ‘touch’                                                  (m-)a.a.c’a           'see'94,
     naa/nii/nuu ‘come’                                          taSa/tiSe/tu3e 'touch'
                                                                                                                                         (b) two        or more            vowels        before      the last consonant                        of the stem                   -a-
     tas/tis/tus ‘come with me’                                  g23a.1/giSe.1/gue.1 ‘touch, put'
                                                                                                                                         The        infix    replaces         the       second       vowel,        which            is deleted,             e.g.      -axa.l,      -ax.4.1      ‘hang’;
     geca/give/guc'u 'show up'                                   tada.1/tie.1/tude.1 ‘touch, paint’
     raca/ ri®e/rucu ‘show up’                                                                                                           -ok’o.1, -ok’.4.1                 ‘gather’; téox(e), t&.4.x(e)                       ‘stay’; -aca-k’, -ac.4-k’                         ‘clean’; -eZeri2’,
                                                                 tat /tit/tut’ ‘throw’
     tac’a/ti®e/tucu ‘show up'                                   taxa/tixe/tuxu ‘feed’                                                   -eZ.a.rié ‘be glad'; haXu.k’,                            haX.4.K ‘look’.
     naca/ni&e/nucu ‘have to’                                    gex.daa/gix.daa/gux.daa 'gossip'
     gite/gucu 'patch'                                           guaca/giyat’e/guwace ‘look’
     tak’ /tik’/tuk’     ‘abuse,   poison’                       naaxca/niyx’e/nuwace                             ‘look’
     gal/gil/gul       ‘put'                                     taac’a/tiyxte/tuwace                           ‘look'
     taq/tiq/tuq ‘be busy’                                                                                                               91 A verb does not necessarily agree in number with an NP in the plural. The singular noun xald
                                                                                                                                         can be understood as a group of people, which explains why one finds the plural infix -wé- in a
     90 Apophonic verbs also occur in compounds fqustac’/y-aqu=ti?/m-adu=tuc’ ‘straighten                                                sentence like ilu-s xalq m-u.wé&.ée-n lo (17/6) ‘our people run away (we/OBL-GEN people/4 4-
     oneself, ete=naca/y-ete=nive/b-ete=nucu ‘wait’, eZe=rac/y-eZe=rit’/b-eZe=ruc ‘be glad’                                              run/PL-GER be/4)'.                  :                                    :
     (also without     apophony    -ezZeri®), fA=tac/y-fA=ti?/m-iA=tue’                        ‘stick’, ika=taq/y-ika=tiq/b-             92 In most verbal forms                    containing       the infix -4-/-&-/-y&-/-wé&-,                          stress is automatically on the
     ika=tuq ‘hold out’, oho=taxa/y-oho=tixe/b-oho=tuxu ‘feed’, fide=naca/y-fige=nite/m-                                                 prefinal      vowel.         In   some     forms,        however,       the      infix     attracts       the      stress,    eg.    b-u.wa.t-er            ‘hpl-
     ude=nucu ‘insult’, y-fixe=ti@=ke/m-uxe=tuc=k’e ‘swing one's arm’, fixe=taq/y-fixe=tiq/m-                                            sleep/PL-PRET’,              b-u.wé&.t’        ‘hpl-sleep/PL-PRES', b-u.wé&.t-en                         lo     ‘hpl-sleep/PL-GER                be/hpl'.    See
     uxe=tuq 'start', -fizu=t’st'/y-fizu=tit/m-uzu=tut/m-uz.a=tu.wé.t                                   ‘laugh without stopping’,        2.5.3.1.     and    2.5.4.
     aqa=req/y-aqa=riq/b-aqa=ruq                   ‘overtake,   catch      up’,         as=naq/y-as=niq/b-as=nuq                 ‘stop   93    The     verbs    helaa        ‘boil’, -tyaa        ‘hit’, Xisaa         ‘stretch’,    -odaa        ‘flow’,       rakuwaa         ‘be   sorry'    do    not
     (short), iXe=n=fat/y-iXe=n=tit/b-iXe=n=t'ut’                       ‘kill’.     For     dialectal     differences      concerning    indicate plurality.
     apophonic verbs, see appendix 1 to the lexicon. Of the verb tus only imperative forms are known.                                    94 For long vowels see 2.2.3. and 2.6.2.
82 A Grammar of Hunzib                                                                                                                                                                                               Morphology: verbs 83(c) one vowel before a consonant group                                                        -a-                              ag-ra_ b-ix.a.le-r                                                 ‘they warmed        themselves'
The infix is inserted between the consonants                          of the group,        e.g. -ix.la, -ix.a.le               (that-PL hpl-warm.oneself/PL-PRET)
‘warm’;     -id.la,   -iq.a.le    ‘grow’;       tc.ka,     fc.a.Ke      ‘make     new';   -ek.le,   -ek.a.le   ‘let       |            cf. ag       ix.la-r                                       ‘he warmed     himself’
fall’. An    exception    is -uh.le, -u.wa.h.le                ‘kill, destroy’    (following    (a)). Yhere    are    |                (that/1 1-warm.oneself-PRET)
stems with which both types (a) and (c) occur.
                                                                                                                              The verb -ek’e®’ is exceptional in showing two plural markers for iterativity, e.g.:
Some     verbs have      -baa- as an infix (exhaustive list): gi8o-k(e), giSo.baa-k(e) ‘go                                    qi has-a-a b-ek’et’                                                 'the hare jumps into the air’
out’;    édu-k(e),        &du.baa-k(e) ‘go in’; dzaa.k,        dza.baa.k ‘stain’; laxxXe,                                     (hare/4 air-OBL-DAT 4-jump-PRES)
lax.baa.ke ‘move, crawl’; kakake, kaka.baa.Xe ‘laugh without restraint’; Karke,                                       :       qi-bur has-a-a r-ek’ar.i’’                                          'the hares jump into the air'
Kar.baa.ke ‘turn'95; Kot.le ‘be good’, Kot.baa.le; -eZaa.k’, -eZa.baa.k’ ‘slide’;                                             (hare/4-PL air-OBL-DAT pl-jump/PL-PRES)
aga3, aga.baa.s ‘talk’; -fitxax, -iit«.baa.x ‘slumber’; txdaax, tada.baa.x ‘get                                       |       qi b-ek’.ar.i.y&.2                                                  ‘the hare jumps up and down'
tired’; haxsa, hax.baa.sa ‘hurry’.                                                                                            (hare/4 4-jump/PL-PRES)
Other exceptions are: -ekev’, -ek.4r.i@ ‘jump’ (see below), -uwo, -uw.4 ‘do,                                          |       qi-bur r-ek.ar.i.yé.e                                               ‘the hares jump up and down'
make’.                                                                                                                |       (hare/4-PL, pl-jump/PL-PRES)
The infix      mainly     denotes    plurality,          but    it denotes       iterativity   in   some   cases.             5.6. Finite synthetic forms
Examples:
bidagan-li-l      r-i.y&.Xe-n li si-bur                              ‘the hunter has killed (the) bears’                      5.6.1.   Present       -O/-&(0)
(hunter-OBL-ERG pl-kill/PL-GER be/pl bear/4-PL)
                                                                                                                          |   The Hunzib verb shows personal conjugation in the present tense97. The first and
      cf. biAaqan-li-1 b-iXe-n lo si            ‘the hunter has killed a bear'
                                                                                                                              second person Subject or Agent have the present (PRES) ending -é(o), (-& after a
      (hunter-OBL-ERG 4-kill-GER be/4 bear/4)
                                                                                                                              vowel,     -éo      after    a consonant),   whereas   the   form     of the   third    person   S or A   has
qoqo-wa r-e.ya.ke                           ;                        ‘the houses burn'
                                                                                                                              no overt ending. The present tense denotes an event taking place at or soon after
(house/5-PL pl-burn/PL-PRES)
                                                                                                                              the speech moment. It is also used as a narrative for past events (historical
      cf. qogo r-ek’e                                                ‘the house burns'
                                                                                                                              present). For the use of the present as a present gerund, see 5.7.4.
       (house/5 5-burn-PRES)
                                                                                                                              da htyaa-é 3cu                                           ‘I (shall) open the door’
iyu=?abu zuqu-n lo k’o.wé&.ke-r-ar (11/3)                            ‘the parents were frequently ill’
                                                                                                                              (me open-PRES               door/3)
(parents/hpl be-GER be/hpl be.ill/PL-PPT-PL)
                                                                                                                              oAu-l hiyaa 3cu                                         ‘(s)he opens the door’
       cf. iyu=?xbu zuqu-n lo Koko-r-ar                              ‘the parents had fallen ill’
                                                                                                                              (that/OBL-ERG open-PRES door/3)
       (parents/hpl be-GER be/hpl be.ill-PPT-PL)
                                                                                                                              ma b-ok’o.l-éo here                                     ‘you (will) gather nuts’
oAu-l b-u.wa.te-r          baba6                                     ‘(s)he cut bread all the time’ or                        (you 4-gather-PRES walnut/4)
(that/OBL-ERG 4-cut/PL-PRET bread/4)                                 ‘(s)he cut several loaves of bread’
                                                                                                                              oAu-l     b-ok’o.]          hexe                        ‘(s)he gathers nuts'
         cf. oAu-l    b-ué’e-r    baba                               ‘(s)he cut a loaf of bread’                              (that/OBL-ERG 4-gather-PRES walnut/4)
         (that/OBL-ERG 4-cut-PRET bread/4)
da n-ac.a-k-er          éakma-r                                      T cleaned (the) boots'
(me pl-be.clean/PL-CAUS-PRET boot/4-PL)
         cf. da m-aca-k-ar h3s géakma                                ‘I cleaned one boot'
         (me 4-be.clean-CAUS-PRET one boot/4)                                                                                                                              97 Other occurrences of personal conjugation are the intentional only combining with the first
95 But didke, Bi.yé.8ke ‘tremble’.
                                                                                                                              person, and the perfect and the evidential perfect tenses (complex predicates) that do not occur with
96 baba has no distinction between singular and plural.                                                                       the first person.
84 A      Grammar      of Hunzib
                                                                                                                                                                                                        Morphology:       verbs 85The negative suffix -4t' combines with the present tense ending only.                                _ The aorist ending is also used in non-finite forms which denote an iterative action,
da ®uhzi=?aq-t-dt, da y-aqa-% (25/45)                                                                  forming the background of the action of the main clause. Reduplication may occur
(me be.proud/1-PRES-NEG me 2-lead-PRES)                                                                in the verb in this construction.
     ‘I won't be proud, I will marry her'                                                             aq-&       ogu      y-tite                                 ‘every time he comes, she runs away'
bolu Sadém           di?i y-id-ét’ (21/87)            ‘I do not know this woman’                      (1-come-AOR          that/2 2-run-PRES)
(this/2 person me/DAT 2-know-PRES-NEG)                                                                kid-bo-]         la®i n-izaa,        ike                  ‘every time the girl washes clothes, she sings'
                                                                                                      (girl-OBL-ERG clothes/5 5-wash-AOR sing-PRES)
5.6.2. Preterite -(V)r
                                                                                                      y=a.y-aq-& ""hehehe"" Xe nisa-n badaa nis (19/24)
The      preterite   (PRET)   ending    is -r after a vowel     and -Vr   after a consonant   (see    (2-come-AOR heh-heh-heh Q say-GER so say-PRES)
5.2.).    The    preterite    denotes    actions   anterior   to the   speech   moment,   without               ‘every time        I (F) come         there, he says      “heh heh      heh""   '
reference to result or duration.          The preterite is often used     to describe a series of
                                                                                                      The aorist may also denote the way an action is accomplished:
actions following each other.
                                                                                                      da lider r-uwo-r              dibi    r-at’-&             ‘I did everything the way you wanted’
abu-l oZ-di-i b-aXe.l-er               ‘father struck his son'
                                                                                                      (me every 5-do-PRET you/DAT                       5-want-AOR)
(father-ERG boy-OBL-DAT 4-strike-PRET)
                                                                                                     ile ilu-u r-at'-& r-uw-&                                   ‘we do it the way we want'
o2-di-l xiku gixa-r                    ‘the boy put on his trousers’
                                                                                                      (we we/OBL-DAT               5-want-AOR 5-do-AOR)
(boy-OBL-ERG trousers/3 put.on-PRET)
                                                                                                     zat't.u, iyu-l uw-é&, ut’ (19/60)                          ‘sleep naked, like your mother made you (M)'
ile gul-ur xank’al Ai-y @du, r-xhu-r, bed n-ug-ur
                                                                                                     (naked mother-ERG              1-do-AOR          1-sleep-IMP)
(we put/5-PRET khinkal/5 water-DAT inside 5-take-PRET then 5-eat-PRET)
          ‘we put the khinkal      in the water,   took them    out and   ate them'                  5.6.4.    Future     -&rThe corresponding negative form has the ending -fs.                                                  The      future    (FUT)      denotes       an     event     that   will   take   place       in   the   near   or   remote
oAu-u da fc-{s                                        ‘(s)he did not see me (M)'                     future.
(that/OBL-DAT me 1-see-PRETN)                                                                        da b-ok’o.l-ér             hee                             'T shall gather nuts'
o2-di-l quw-{s          tex                           ‘the boy did not read the book’                (me 4-gather-FUT walnut/4)
(boy-OBL-ERG read-PRETN book/5)                                                                      oAu-l b-ox-é&r baba                                        ‘(s)he will buy bread'
                                                                                                     (that/OBL-ERG 4-buy-FUT bread/4)
5.6.3. Aorist -&/-O
                                                                                                     da &X-ér                                                   T (M) shall go (tomorrow)'
The allomorph -@ follows stems in long aa. The aorist (AOR) denotes an action,                       (me 1-go-FUT)
which may be habitual or not, in the non-past.                                                       ogu SaZdah...nuu-d,               oAu-l      ma      y-iX-&r        (20/33)
oAu-l ket’ ik-&                           ‘(s)he sings songs (usually)'                              (that/4 dragon/4 come/4-COND that/OBL-ERG you 2-kill-FUT)
(that/OBL-ERG song/4 sing-AOR)                                                                              ‘if the dragon comes out, it will kill you (F)!
da &X-&                                   ‘I (M) shall go (some day)'
                                                                                                     The negative ending for both the aorist and future tense is -6ys.
(me 1-go-AOR)
                                                                                                     di?i ket’ b-at'-6ys                                    ‘I do not like songs'
oAu-l baba m-uq-&                                     ‘(s)he eats bread (some time/in general)’
                                                                                                     (me/DAT song/4 4-love-FUTN)
(that/OBL-ERG bread/4 4-eat-AOR)
                                                                                                     “allah-li-l &ax-er %o...r-uh.l-6ys                    ma""      Ke nisa-n (24/26-27)
diba oZe we&a aq-&                                    ‘your son will be a shepherd’
                                                                                                     (God-OBL-ERG write-PPT thing/5 5-ruin-FUTN you Q say-GER)
(you/GEN boy/1          shepherd/1      1-happen-AOR)
                                                                                                          "" ""you will not break a thing written by God"" he said’ _
 86 A    Grammar of Hunzib                                                                                                                                                                                   Morphology:   verbs 875.6.5. Intentional       -4/-@                                                                                                   5.6.6. DistributionIn fact, the intentional is an infinitive used finitely98, This intentional use occurs                                           Not all speakers of Hunzib use the complete set of non-past finite forms. Some of
with the first person only. It denotes an action which one expects to happen. The                                                them do not distinguish between the aorist and the future. The negative forms of
intentional is compulsory with ihtiman ‘maybe’ for all three persons.                                                            these tenses have already completed this development. Chart 9 gives the complete
ma da age y-aq-4 (21/36)               ‘I shall marry you'                                                                       system, the simplified system and the system of negative forms.
(you me wife/2 2-lead-INF)
Ze da sa-y age y-éX-4,                     di?i suk'u tg-4           (18/59)                                                     Chart 9: Distribution of present, aorist, and future forms
(now me who/OBL-OBL-DAT wife/2 2-go-INF me/DAT who 1-find-INF)
                                                                                                                                 complete system       person     PRES           FUT        AOR         INF        INIT
      ‘now whom shall I marry, whom shall I find'
                                                                                                                                                       1          ~&(0)       . chr         -&          -&         -d.s
ihtiman xi3o oAu-l da heh-4       ‘maybe (s)he will hit me tomorrow’
                                                                                                                                                       2          -&(0)         -&r
(maybe tomorrow that/OBL-ERG me hit-INF)
                                                                                                                                                       3          -B            -&r         -&          -          -
A marker -s can be added to the intentional, denoting strong probability, or
                                                                                                                                 simplified system                -&(0)          -ér                    -&         -4.8
                                                                                                                                                       =
expectation. It often occurs as an answer to a question.
                                                                                                                                                       2          -&(0)          -&r                    -          -
xi80 da har« b-oh-4.s                 ‘tomorrow I shall feed (have to feed) the cow'
                                                                                                                                                       3          -B             -&r                    -          -
(tomorrow me cow/4 4-feed-INTT)
hintod da ah.daa-s ni3to.k-éor ‘today I (M) have to work until the evening’                                                                                       PRES-NEG       FUIN                              INTN
(today me 1-work-INTT become.evening-UNTIL)                                                                                      negative forms        1          -t-At          -é6ys                             -dys/-at'.s
iq-4.s Zu        oAu   aq-a-a        (18/54)               ‘my wife will surely recognize me (M)'                                                      2          -t-4¢          -6ys                              -
(1-know-INTT self that/OBL wife-OBL-DAT)                                                                                                               3          -B-6           —--6ys                            -
The negative ending for the intentional is -dys, but the elder people in the                                                     5.6.7. Imperative -2/-o
mountain villages also use the negative suffix -dt’ combined with the marker -s.
xigo da har« b-oh-dys/b-oh-dt’.s                                  ‘tomorrow I shall not feed the cow'                            The imperative (IMP) ending -o is added           to transitive verbs. The final stem vowel
(tomorrow me cow/4 4-feed-INTN).                                                                                                 is deleted.   With intransitive verbs, the imperative           is identical to the stem?9, The
                                                                                                                                 imperative ending often lacks with transitive verbs derived by -k(V) and -I(V),
The particles ete ‘politely’ and bah ‘pleading’ can be added to the infinitive to                                                which are overtly marked as transitive. E.g.: éax-o ‘write it!', nik-o ‘give it!', éXe
express a kind of hortative (see 6.8.).                                                                                          ‘gol’, r-aXe.1(-o) ‘strike it!’.
da iyu=?axbu-dar éX-4 e&e                 ‘let me (M) go to my parents'                                                          The negative imperative has the ending -&q(o), with free variation of -xqo and
(me parents-ALL 1-go-INF politely)                                                                                               -kq, e.g.:
is-na, m-eX-4 bah (22/49)                                         ‘brothers, let's go'                                           kid, y-€X-aqo huni-l-Xo                   ‘girl, don't go on the road’
(sibling-PL hpl-go-INF pleading)                                                                                                 (girl/2 2-go-IMPN road-OBL-SUP)
                                                                                                                                 59 Two exceptional imperatives have to be mentioned. The first one is r-et=a=n, a short form of r-
                                                                                                                                 et=a=n=iy-o ‘leave alone, let behind’, used when someone is not allowed to touch something. The
98   Therefore   the   intentional    -4    is   glossed    as   infinitive   (INF),   while   the   strong   intentional   in   second is ba?i ta, ba?i tiyx and ba?i tuwa, short forms of ba?i taxca, ba?i tiyat’e and bati
-&.s is glossed as INTT; both negative forms -4ys and -4t’.s are glossed as INTN.                                                tuwa«c’a ‘look here’.
  88 A   Grammar     of Hunzib
                                                                                                                                                                               Morphology: verbs 89
  So-called inversive verbs (see 6.4.3.) do not have an
                                                                imperative; they take the     5.7.2. Supine
  imperative of the derived causative verb (see 5.11.1.), most
                                                                   of the time without an
  overt imperative ending, e.g. c’'a-k(-o) ‘see him                                           The supine is made up of the infinitive ending -4 followed by the benefactiv
                                                       (1-see-CAUS(-IMP))’.                                                                                                  e clitic
                                                                                              diya (see 3.7.1.), Forms with diya explicitly denote the purpose of an action.
  The particles eée ‘politely’ and bah ‘pleading’ combin
                                                             e with the imperative (see       ag suku hara-«             éXe-n lo beterbagi b-uw-4
  6.8.).                                                                                                                                                         diya (20/3)
                                                                                              (that/1 man/1 cow-DAT 1-go-GER be/1 household/4 4-do-INF BEN)
  is-na, tus ee (22/47)                       ‘brothers, come with me, please’                       ‘that man pastured the cattle to make a living’
  (sibling-PL come/PL politely)
                                                                                              hukmu       b-uwo-n        lo bodu     kid...han-x-«      fit-4 diya (21/22)
  Piq r-aqd-o ete, is                            ‘please, bring me some fruit, sister'        (decision/4 4-do-GER be/4 this/2 girl/2 forest-OBL-DAT throw/2-INF BEN)
  (fruit/5 5-bring-IMP politely sibling)
                                                                                                     ‘they took the decision to throw the girl into the forest’
  ol.l-o bah (10/3)                              ‘stop it, please’ (1-stop-IMP pleading)
                                                                                              There is another supine-like construction with a suffix -l4 (SUPINE)
 5.6.8. Optative -ob                                                                                                                                                                  following the
                                                                                              infinitive.
 The optative (OPT) is used with all three persons.                                          baba b-ol.l-a-l4 m-ugq-o                                 ‘eat to finish the bread’
 is gx ut'-ob ag                         ,                                                   (bread/4 4-end-INF-SUPINE 4-eat-IMP)
                                                 ‘let him sleep like his brother’
 (sibling like 1-sleep-OPT that/1)                                                           The sequence -a-l4 is often followed by the contactive-approximative
                                                                                                                                                                  ending.
 huni bici r-xq-ob                                                                           Aafel r-uX-a-lé-A-do ag aqe-r ak-a-a
                                                 ‘happy journey, goodbye’
 (road/5 straight 5-happen-OPT)                                                              (year/5 5-end-INF-SUPINE-CONT-APPR that/1 1-come-PRET village-OBL-DAT)
 da y-uh-ob     du-wa«     arto (11/6)           ‘let me die before you'
                                                                                                    ‘by the end of the year he came to the village’
 (me 2-die-OPT you/OBL-~COMP before)                                                         baba b-ol-a-l4-A-do, hobol aqe-r
 The negative optative is made up of the past gerund                                         (bread/4 4-end-INF-SUPINE-CONT-APPR guest/1 1-come-PRET)
                                                     in -it'(o) and the negative
 optative form galob, see chart 7.                                                                  ‘when the bread was almost finished a guest came’ 5.7. Non-finite synthetic forms                                                             5.7.3. Masdar5.7.1. Infinitive -4/-@                                                                      Masdars      are deverbal      nouns;   their marker      is made    up of the ending      of the past
                                                                                             participle followed by the abstract suffix ABSTR -Ai, resulting in -(V)r-Ai
The allomorph -@ follows stems in long aa. Infinitive                                                                                                                         and
                                                      (INF) clauses are actants or           negative -{s-Ail00, Subordinate S/P's are either in the nominative, or in one
complements     subordinate to verb forms.
                                                                                                                                                                           of the
                                                                                            two      attributive cases    (genitive, instrumental).
o%-di-i y-at'a-r kid heh-4                      ‘the boy wanted to hit the girl’            i8k’ola-li-i qara qo.da-baa-r-Ai ak-a-a li (15/20)
(boy-OBL-DAT 2-want-PRET girl/2 hit-INF)
                                                                                            (school-OBL-DAT child/5 study-PL-PPT-ABSTR village-OBL-DAT be/5)
oZe aq-4 nac’s                                                                                                                                                          -
                                         ‘the boy has to come’                                      ‘in the village there is a children's study in the school’
(boy/1 1-come-INF have.to/ 1-PRES)
                                                                                            oZe iXe-r-Ai b-iqq.u halt'i lo (21/15) ‘the Killing of the boy is a big
du-go    nisa.l-4 So7o-n li                                                                                                                                                 thing’
                                     ,         'T have forgotten to ask you'                (boy/1 1-kill-PPT-ABSTR 4-big work/4 be/4)
(you/OBL-AD ask-INF forget-GER be/5)
                                                                                            «bu uhu-r-Ai di?i r-ata-n gat’                  ‘I did not want father's death'
     ef. di?i riga So?o-n li                   ‘I have forgotten the key'                   (father/1     1-die-PPT-ABSTR       me/DAT     5-want-GER      be.not)
     (me/DAT key/5 forget-GER be/5)
For finite use of the infinitive, as the intentional,
                                                      see 5.6.5.","[49, 50, 51, 52, 53, 54, 55]"
" 2.6.5. Consonant assimilation                                                                                     : has
                                                                                                                   ib             five noun      classes,
                                                                                                                                                                    :
                                                                                                                                                          serve as the basis for agreement between
                                                                                                                                                                 which
 When      a noun ending in a consonant takes the oblique markers -li or (plura                                      and      co-referring adjectives, pronouns, verbs and adverbial constructions.
 ela, assimilation is often attested. E.g.: mesed ‘gold’, mesel-li-s ‘'gold-OBL-G                                  ement      in adjectives and verbs is generally indicated by class prefixes; golden’; hal-ur ‘foot-PL', hal-ul-la-s ‘foot-PL-OBL-GEN’. This assimilation alway                              gement in some verbs, in the auxiliary and in pronouns is (also) indicated by
                                                                                                                phony.
 occurs in the oblique forms of plural adjectives: b-i?er-ar ‘hpl-small-PL', b-i?er-a
 la-s ‘hpl-small-PL-OBL-GEN'          (see 4.1.1.). With other forms         it is not found consisten|
 ly; it varies with the informant and the rate of speech37,                                                        1 contains nouns denoting male persons, class 2 female persons?8, class 3
                                                                                                                nimate objects, class 4 animate and inanimate objects, class 5 inanimate objects                                     and    /d-d/       when   stem-final   t' and d are followed         b     the word qara ‘child'39, Compounds                             are treated in 3.8.
 We     find   /t-t/   for /t-d/
 COND -do and CONC -do.n. E.g.: r-at’-t'o ‘if you want it’ (5-want-COND) <r-                                                                                                                In
                                                                                     <lod-do.n>                  maximal system of five classes is found with the prefixes in the singular.
 do>; agaa      lot-t’o.n ‘although it was like that’ (so be/4-CONC)                                            plural only the distinction ‘human’ vs. ‘non-human’ is made. With apophony we In a number of verbs we find alternation of Jef and /¢/ with /&/ and fe).                                      ays find a lesser number of distinctions than with the class prefixes.
 latter two occur before front vowels, eg. gaca/gi®e/gucu, tac'a/tife/tuc                                              2: Agreement          for noun class
 raca/rive/rucu ‘show up’, gxaca/giyate/guwace,            naaca/niyate
 nuwace, txxca/tiyxée/tuwace ‘look’, naca/nive/nucu                                  ‘have   to'. There                                          singular                                       plural
 one example of a noun: c& ‘salt’, GEN tiy-o-s.                                                                                                  1          2           3       4          5    human             non-human 2.6.6. Vowel changes brought about by the stress                                                                                                @-|        y-          y-      b-         r-   b-                r-
                                                                                                                s prefix Unstressed      /a/ alternates with stressed /a/ in mf{qar ‘back/4' vs. miqér-Xo                                        (5.8.)                  lo         lo          li      lo         li   lo                li
 the back      (back-SUP)'   only.   For   /a-«/    instead    of /o-o/     and   /a-a/, see 2.6.2.
                                                                                                                 onstrative (4.2.2.)           | ag    | ogu]           ag].    ogu]       ag             ag-ra 2.6.7. Reduplication                                                                                              ‘put down’ 65.4.)           | gal              gil                gul        gu.wél|           gul  Reduplication of word-initial CV(C) is used as a ‘means of emphasis. With numera                               m-     and   n- instead        of b- and         r-, see 2.6.1.
  reduplication is used to derive distributive numerals: oqen ‘four’, o.?ogen ‘fo
  each’ (see 4.4.5.). Reduplication with verb forms in the aorist results in an iterati                       . Number
  meaning: y-aq-& ‘she comes', y=4.y-aq-& ‘every time she comes' (see 5.6.3                                      e is a distinction of singular vs. plural. There are 13 different plural markers,
  Reduplication with adjectives and adverbs strengthens their meaning: batiy:                                 which only -la is productive (see 3.3.2.). I have found no indication for the
  ‘different’, bat’.batiyab ‘very.different’; r-iq-ar 'pl-big-PL', r-id. r=iq-ar 'pl-very.b                    stence of a so-called restricted vs. non-restricted plural (mentioned by Isakov
  PL'; mugéx ‘after, mu.mugéX               ‘much later’.                                                     s(a)).",[28]
"4.4.1. Cardinal numerals
                                                                                                                                    Examples:
                                                                                                                                    OAu-g      AaSel-li-yau          laxxi       ki li                      'X is older than one year'
Cardinal numbers distinguish nominative and oblique stems. Most numerals
                                                                         up to                                                      (that/OBL-AD year-OBL-COMP                          much year/5 be/5)
10 and    the numeral             20 have      final -n(o)        in the nominative            and final -(e)l in the               ohu-g      ac’a.l sid-i-yao               laxxi     xi li              'X is over eleven'
oblique     forms.     1,    2    and    3    are    atypical      (see   the   list).   The     numbers      11-19   are           (that/OBL-AD ten/OBL one/OBL-OBL-COMP                                        much year/5 be/5)
70 A Grammar of Hunzib                                                                                                           Morphology: adjectives, pronouns, postpositions, adverbs, preverbs, numerals 71Examples with other numerals are: qan-i-ya«                           ‘over two', ode.l-i-yx« ‘over four',
                                                                                                                          Examples:
qo.l-u-yaa ‘over twenty’, ode.l=rig-bo-yaa                            ‘over forty’, ode.n=rig-no «i.el-
                                                                                                                          ile qan.u-n m-eXe-r81                                         ‘we went together’
u-yxa ‘over forty-seven’, A.el=@it-bo-yaa ‘over three hundred', Aa.na=@it-no
                                                                                                                          (we two-AND hpl-go-PRET)
Aa.nx=rig-no Ai.l-u-yx« ‘over three hundred thirty-five’.
                                                                                                                          kid-ba-I-lo-n qan-lo-n dabara=b=uwo-n lo ‘the girls dug together’
4.4.2. Ordinal     numerals                                                                                               (girl-PL-OBL-ERG-AND two/OBL-ERG-AND dig-GER be/4)
                                                                                                                          ilu-s qdan-i-s-no gogo li                                   ‘we have a house together’
Ordinal numbers are derived by addition of the suffix -s(a), to which in the                                              (we/OBL-GEN two/OBL-OBL-GEN-AND                     house/5 be/5)
oblique cases -do is added. Only the final element of complex numerals is marked
as an ordinal. E.g.: 1 h3s.sa, 2 qan.u.s, 3 Au.na.s, 4 ode.no.s, 5 Ai.no.s, 6                                             4.4.5. Distributive numerals
iA.no.s, 7 ok.no.s, 8 beX.no.s, 9 u&i.no.s, 10 «c’a.no.s, 11 «c’a.n h3s.sa, 20
                                                                                                                          Distributive       numerals     are formed      by reduplication;       in addition,    a distributive
go.no.s, 30 Aax.na=rig.sa, 35 Ax.na=rig-no        Ai.no.s, 100 hSs=it'.sa, 1000
                                                                                                                          (DISTR) suffix -car can be added to ‘ten’ and ‘twenty’. The distributive numeral for
hazar.sa.
                                                                                                                          ‘one’ is sa.sa. E.g: q’a.qan.u            ‘two each’,    Ao.Ao.no       ‘three each’, 0.?ode.n      ‘four
Examples:     qa.nu.s          etéZ     ‘first floor’,   qanu.s-do        eta%-ba-«          ‘on   the    first floor’,   each’, «.?aca.n, «.?xca-car ‘ten each’, qo-car, qo.go-car ‘twenty each’. Example:
hazar-no     u%in=@it-no               u®in=rig.sa       Xi   1990,      hazar-no       ufin=@it-no                       a.?aca-car    qo.qo-car   gud-ba-n_ kikzi=r=uwo-r...Ain.Ai.no haro-n       kikzi=
                                                                                                                 «c’a.n
«kX.no.s Xi 1917. For substantivally-used ordinal numerals, see 6.2.                                                      b=uwo-r (17/11)
                                                                                                                          (ten.each-DISTR twenty.each-DISTR hen/4-PL-AND raise/pl-PRET five.each cow/4-
4.4.3. Repetitive numerals                                                                                                AND raise/4-PRET)       (they) raised ten to twenty hens each, five cows each'For repetitive numerals the suffix -((r)a)x is added, except for h3sun ‘one time’,
e.g. qan.ax ‘two times', Ax.x ‘three times', oq’e.rax, Ai.rax, iA.rax etc. With or-
dinals   the suffix -daa.s            is added    to -((r)a)x,   except      for h3sun.dow.A             ‘first time’.","[45, 46]"
"
104 This example was found in Isakov (ms(a)), and checked with my informants.
105 This example was found in Isakov (1986b), and checked with my informants.
                                                                                                                                                                                                      Morphology:       verbs 95
94 A     Grammar        of Hunzib                                                                                                                       Forms in -oA occurring at the beginning of a sentence                         often   resume     the   last
With plural forms the marker -sa can be added106,
                                                                                                                       verbal expression of the preceding sentence, e.g.:
ilu-u r-iq-fs niyo m-eXe-%o-s-sa         ‘we do not know where we are going’
                                                                                                                       ...oZe &ca-n lo odu-u. &c-oA, nisa-n li boAu-l:... (12/12-13)
(we/OBL-DAT 5-know-PRETN where hpl-go-PRES-GEN-sa)
sid-i-i h3s kutakalda b-a.a.t-%o0-s-sa zuqu-n lo (21/2)                                                                (boy/1 1-see-GER be/i that/OBL-DAT 1-see-WHEN say-GER be/5 this/OBL-ERG)
                                                                                                                                ‘she saw the boy’. ‘When       she saw him, she said:...'
(one/OBL-OBL-DAT one very hpl-love/PL-PRES-GEN-sa be-GER be/hpl)
         ‘they apparently loved each other very much'                                                                  The benefactive particle diya can occur after -oA, without necessarily changing the
                                                                                                                       meaning      of the subordinate.      With some     informants,      however, a form in -oA diya
5.7.9. -oA    ‘when'
                                                                                                                       means     ‘by the time’ or even      ‘before, unti]'109,
The    subordinating        ending      (WHEN)      -oA     denotes   actions anterior to the action of                xi8aX diya kate.l-oA_ diya bukii y-dde-n lo ogu
the    main    clause     (for    a   discussion    about     co-reference,     see   5.7.10.)   The   negative        (morning BEN get.light-WHEN BEN home 2-come-GER be/2 that/2)
ending is -fi.                                                                                                                  ‘early in the morning, when the day was breaking, she came home’
boAu-l buxii deno                y-aq-oA    beterhan-li-g        nisa-n    li:...(18/7)                                @al-oA_diya-%         giSo-X-do      saryo    m-ica-n      lo
(this/OBL-ERG home back 2-come-WHEN                         husband-OBL-AD        say-GER be/5)                        (realise-WHEN BEN-EMPH            outside-TRANS-APPR horse/4 4-tie-GER be/4)
                                                                                                                                ‘before they understood what was going on, he tied the horse outside’
qoqo-s       Scu hiyaa-A          “ha, surba       deno     naa-r""    (18/30)
(house-GEN door/3 open-WHEN hey why back come/1-PRET)                                                                  5.7.10. Comparison of some infinite forms.
      ‘and when she opened the door (she said:) ""Hey, why did you (M) come                                             The      following    is primarily    based    on   a comparison         of   forms   in   GER    -(V)n,
         back?"" '                                                                                                      GER-SWITCH           -(V)n-sa and WHEN         -od as occurring in elicited data. The gerund
                                                                                                                       in -(V)n is used when the A or Exp of the subordinate clause is co-referent with
There often is an element of causality.
                                                                                                                       (one of) the actant(s) of the main clause. Forms in -(V)n-sa and -oA are preferred
ag tadaax-oA,            kira ek-erl07                      ‘as he got tired, he fell’
                                                                                                                       when the A or Exp of the subordinate clause is not co-referent with an actant of
(that be.tired-WHEN under 1-fall-PRET)
                                                                                                                       the main clause. Forms in -(V)n-sa are temporal only, whereas forms in -oA can
wada n-aq-fA, bax qogo-n 1i108                                                                                         also have a causal meaning. The ending -(V)n-sa is also acceptable with co-
(rain/5 5-come-WHENN grass/5 dry-GER be/5)
                                                                                                                       referent actants, whereas the ending -oA is less acceptable in this case. Examples:
       ‘because there was no rain, the grass has dried!’
                                                                                                                       baba-n m-ugq-un, kid y-éXe-r
ogu nik-ar da Sezizy=aq-oA
                                                                                                                       (bread/4-AND 4-eat-GER girl/2 2-g0-PRET)
(that/2 give-PRET me grow.up/2-WHEN)                                                                                            ‘having eaten bread, the girl went away’
         I gave her away (for marriage), because she had grown up'
                                                                                                                       e«bu-l     baba-n     m-uq-un-sa,      kid    y-éXe-r
biqa-baa-A          lider suk'u iXe-n lo                                                                                        ‘after father had eaten bread, the girl went            away’
(be.hungry-PL-WHEN every man/1 1-kill-GER be/1)                                                                        kid-bo-1      hehe-n-sa,    kid    y-iiée-r
                                                                                                                  ee
      ‘because they were hungry, they killed everyone’
                                                                                                                       (girl-OBL-ERG hit-GER-SWITCH girl/2 2-run-PRET)
                                                                                                                                 ‘after the girl1 had hit him/her/it, the girl2 ran away’
                                                                                                                  oe
106 This marker -sa is also found in ile biq-Xo-s-sa lo ‘we are the sun-people’ (we sun-SUP-ELA-                       109 With one informant, forms in -oA diya reflect amazement about the event referred to in the
sa be/hpl). As the exact meaning of -sa is unclear to me, it is not glossed separately.                                main clause, e.g. txac-oA diya, mué-a-d-no y-ac-an kid zag-an lo @du (21/32) 'when he
                                                                                                                       looked, he found inside (much to his amazement) a girl covered with hair (look/1-WHEN BEN hair-
107 This example was found in Isakov (ms(a)), and checked with my informants.
                                                                                                                       OBL-INS-AND     2-be.filled-GER girl/2 find-GER be/2 inside)"".
108 This example was found in Isakov (ms(a)), and checked with my informants.
          Grammar         of Hunzib
                                                                                                                                                                                  Morphology:   verbs 97y-ac'a-n-sa,        kid       y-iiée-r
                                                                                                         5.7.12.   -aun    ‘as soon     as'
"" (2-see-GER-SWITCH girl 2-run-PRET)
          after X had        seen her, the girl ran away'                                                Forms     in -aSun     (ASA)    indicate immediate   anteriority, often with a causal element
baba-n       m-ugq-un-sa,             kid     y-éXe-r                                                    of meaning.
          ‘having eaten bread, the girl went away'                                                       Sali dq-oSun bertin b-uwo-r!10                ‘as soon as Ali came, the wedding began’
«bu-l       baba        m-uq-od,        kid     y-éXe-r                                                  (Ali 1-come-ASA wedding/4 4-do-PRET)
      ‘when/because father had eaten bread, the girl went away’                                          wada r-eté-aSun kaée.l-er         ‘as soon as the rain stopped, it got light’
The next sentence was rejected by some informants, accepted by others:
                                                                                                         (rain/5 5-stay-ASA getJight-PRET)
? baba        m-uq-od,          kid        y-éXe-r                                                       ag-ra m-uéax-aSun bed o%e giSo-ke-n lo (11/12)
      ‘when she had eaten bread, the girl went away’                                                     (that-PL hpl-slumber-ASA then boy/1 outside-INCH-GER be/1)
The following sentence was unacceptable to my informants:                                                    '     ‘as soon as they fell asleep, the boy went out'
* abu-l       baba-n         m-uq-un,          kid    y-éXe-r
(father-ERG bread/4-AND 4-eat-GER girl/2 2-go-PRET)                                                      5.7.13. -€or ‘until’
       ‘after father had eaten bread, the girl went away'
                                                                                                         Forms with -téor (UNTIL) indicate a situation that comprises the end of the event
These tendencies            found in elicitation were             not confirmed by the data taken from   referred to in the main verb.
the texts: forms            in -(V)n, -(V)n-sa and                -oA all occur with and without co-     tadaax-éor ag ah.daa-r             ‘until he got tired, he worked!
reference.                                                                                               (be.tired-UNTIL      that/1    1-work-PRET)
                                                                                                         ac-tor      A¥ xuxk-o!111                     ‘until you (M) are full, drink water!""
5.7.11.    -&X(o)       ‘if ever’
                                                                                                         (1-be.filled-UNTIL water/5 drink-IMP)
Subordinates in -&X(o) (IFEV) and negative -il¥o refer to an event taking place in                       da teX quwo-r kanhi r-et'-ke-gor
the unspecified future. The allomorphs -&% and -«Xo are in free variation.                               (me book/5 read-PRET light/5 5-extinguish-CAUS-UNTIL)
da bazar-li-i           y-@X-&X,                                                                                   'I read a book until they turned off the light’
                                           sémitka      r-oxt-&
(me market-OBL-DAT 2-go-IFEV sun.flower.seed/5 5-take-AOR)
                                                                                                         With expressions of time -tor is preceded by the inchoative marker (see 5.11.4.).
     ‘if ever I (F) go to the market, I shall buy sunflower seed’
                                                                                                         E.g.:
cf. da     bazar-li-i        y-8X-oA,         sémitka      r-oxt-&                                       hidil-Xo ‘at what time?’                      hidil-Xo-k-Zor ‘until when?'
(me market-OBL-DAT 2-go-WHEN sun.flower.seed/5 5-take-AOR)                              -                hade ‘late’                                 _ hade-k-éor ‘until late (at night)’
     ‘when I (F) go to the market, I shall buy sunflower seed’
                                                                                                         boAu      anXi-la-« ‘in this week'            boAu   anXi-la-«-k-éor ‘until this week'
da uh-aXo,          Aw.n«           wada      di-do   Sima-X      qarawulAi   r-uw-o   (22/3)            niSe 'night'                                  niSto.k-éor ‘until the night, the whole day'
(me 1-die-IFEV three day/5 me/OBL-INS grave-SUP guard/5 5-do-IMP)
      ‘when I (M) die, keep watch over my grave for three days!'                                         5.7.14. -Ayd     ‘before'
diye beterhan gaylX¥o, na ma (18/10)
(me/GEN husband/1 if.not-be come/1-IMP you)                                                              The ending -dyd (BEF) is added to the stem and can be followed by the
          ‘when    my
                                                                                                         postpostition art’o ‘before’. It denotes anteriority of the action of the main verb.
                          husband       will not be here, come!’
                                                                                                         110 This example was found in Isakov (ms(a)), and checked with my informants.
                                                                                                         111 This example was found in Isakov (ms(a)), and checked with my informants.
      98 A      Grammar      of Hunzib                                                                                                                                                                                   Morphology: verbs 99      eS-Gyd arto xi8aX, Ai xuk-do kot’ 1112                                                                                 okro       zag-do.n,         mesed        zag-do.n,     lati zag-do.n,           is-ti-g    nik-to   zuqu-n        li
     (1-eat-BEF before morning water/5 drink-COND good be/5)                                                                                                                                                             clothes/5
                                                                                                                             (21/7) (silver/5 appear.to.be-CONC gold/5 appear.to.be-CONC
             ‘before eating breakfast, it is good to drink water’                                                            appear.to.be-CONC sibling-OBL-AD give-PRES be-GER be/5)
      zake n-ex-4yd, xdx-Ko kibu zuqu-r                                                                                                ‘whether       it was     silver, gold or clothes, he gave             (everything)    to his sister’
      (wind/S5 5-strike-BEF tree-SUP leaf/3 be-PRET)
                ‘before the wind      blew,    there were     leaves    on the tree’                                         5.7.17.     Prohibitive       -(V)dor
     sawet        hukumat      m-ag-dyd         arto,     Hunzal       zudu-r...AeA      b-ah.da=b=e3-en
                                                                                                                             The prohibitive            (PROH)         ending -(V)dor       can be followed by the benefactive                  clitic
     (15/1) (soviet government/4 4-come-BEF before Hunzib be-PRET together
                                                                              hpl-                                           diya without any change in meaning. With stems ending in a vowel -dor diya is
     live/hpl-GER)      ‘before the Soviet government came, the Hunzib lived together’
                                                                                                                             reduced to -d diya. A construction with gaé’.en and infinitive can also have a
     5.7.15. Conditional -d(o)                                                                                               prohibitive meaning (see 5.8.). The ending -(V)dor is in some cases obligatory
                                                                                                                             with verbs which are subordinate to hi@e ‘fear’ (see 6.6.3., also for examples).
     The conditional (COND)            ending is -d after a vowel and -do after a consonant; the                             ag-ra-l      da      oc-or        ket’ ixe-dor
     negative form is -fd. (See 2.6.5. for -t’o.).
                                                                                                                             (that-PL-ERG me 1-chase-PRET song/4 sing-PROH)
     iyu-l xank'al r-uwo-d, da n-uq-ér             ‘if mother makes khinkal, I shall eat'                                          ‘they chased me (M) out to prevent me from singing a song’
     (mother-ERG khinkal/5 5-do-COND me 5-eat-FUT)                                                                           o%e       iicu-laa-r      abu-u       zag-ador        (or: xbu-u        zag-4    gat’.en)
     dibi r-at'-t'o,       ile hon-«-«         m-eX-«          ‘if you want, we shall go into the forest’                    {boy/1 1-hide-AP-PRET father-DAT find-PROH (or: father-DAT find-INF so.that.not))
     (you/DAT 5-want-COND we forest-OBL-DAT hpl-go-AOR)
                                                                                                                                   ‘the boy hid himself so that father would not find him'
     o%e aq-fd,         olu-u n-iq-oys tccu qalam                                                                                                         diya    da    xabér     xize-r
                                                                                                                             sim=b=aq-dor
     (boy/1 1-come-CONDN that/OBL-DAT 5-find-FUTN new pencil/5)                                                              (be.angry-PROH BEN me story/4 change-PRET)
               ‘if the boy doesn't come, he won't get a new pencil’                                                                                                                                          the subject
                                                                                                                                   ‘to prevent him from getting angry I changed
     diye beterhan           aqe-d...ma...ba?i          tik’taman-a-a     édu   ficu-laa    (18/18)                                                                                                          diya
                                                                                                                             h3s-xké&r      e%e-n       lo yarag-no         r-ox-on,       ag     arte-d_
     (me/GEN        husband/1     1-come-COND you here trunk-OBL-DAT inside 1-hide-AP-IMP)                                   (one-very 1-stay-GER be/1 weapon/5-AND 5-take-GER that/1 1-get.up-PROH BEN)
               ‘if my   husband   comes,      hide yourself in the trunk'                         7            _                    ‘one of them was standing there, having taken the (man's) weapon, so that
 5.7.16.        Concessive                                                                                                          he would not get up'
                              -do.n The          concessive                                                                                                     5.8. The      verb      'to be'
                             (CONC)     ending     consists     of the     conditional     with       -n(o)   AND,
 resulting in -do.n; the negative ending is -ido.n. (See 2.6.5. for -t’o.n.).
                                                                                                                             The paradigm             of the verb ‘to be’ is suppletive and defective!13. It consists of the
da ei-do.n, biqaa-r.u lo    ‘although I (M) have eaten, I (M) am still hungry'
(me 1-eat-CONC be.hungry-PPT be/1)                                                                                           suppletive roots li, lo (present)!14, ga(y)- (negative), zuqu (other forms). Chart
                                                                                                                             10 shows          the     paradigm         of this    verb.    The     present     of the     verb   ‘to be’      shows
xui-{do.n, ag xu.raa-n lo ‘although he did not drink, he
                                                            became drunk’                                                :
                                                                                                                             apophony.
(drink-CONCN               that/1 be.drunk-GER be/1)                                                                 i
da i?er lot-to.n...da_nisa-r Zo r-uw-o (22/50)
(me 1-small be/1-CONC me say-PPT thing/5 5-do-IMP)
      ‘although I (M) am small, do what I say'                                                                               113 Missing forms are taken from the verbs -xq(u) ‘happen, usually be’ or zag ‘find, appear to be,
                                                                                                                             probably be’. E.g.: FUT aq-éa, zag-éa, COND zag-do. Example:
                                                                                                                             ma diye is zuqu-n zag-do, ma di-go urgezi=?aq-{t' ogu surba nik-ar?              ‘if you were my
                                                                                                                             brother, why did you     gave  her away    without  consulting me?  (you me/GEN     sibling be-GER
a
                                                                                                                             appear.to.be-COND you me/OBL-AD consult/1-GERN that/2 why give-PRET)'.
11        .
     2 This example                .                                                                                         114 Instead of li, lo, -AcSy ‘appear’ can be used. Example: bolu zudu-n y-Gc’Sy di-do «bu-s
                         was found in Isakov (1986b), and checked with my informants.
                                                                                                                             age ‘she appears to be my father's wife’ (this/2 be-GER 2-appear me/OBL-INS father-GEN wife/2)'.
 100 A    Grammar     of Hunzib                                                                                                                                                           Morphology:   verbs 101               Singular _                                   Plural                                            The difference between a complex predicate including a gerund and a predicate
Class          1      2        3       4     5              hpl                                               including a participle, is the direction of attention of the verb: with a gerund it
                                                                        Ba
               lo     lo       ii      lo    li             lo                                                focuses on the action as a whole, with a participle it focuses on (one of) the
                                                                                                              actant(s) of the verb.
Chart 10: The verb zuqu ‘be'l15
                                                                                                              5.9.1. Complex predicates involving gerunds
                                      Positive                          Negative
                                                                                                              Both the past gerund in -(V)n and the present gerund variant in -&(o) (see 5.7.4.)
Preterite (PRET)                      zaqu-r      .                     zuq-{s                                can be used. There is an aspectual difference between complex predicates with the
Present (PRES)                        li, lo                            gatll6                                past    and   the    present        gerund:   constructions   involving   -t(o0) present events   as
Past gerund (GER)                     zaqu-n                            zuq-it'(o)                            uncompleted, repeated, or habitual, while constructions with -(V)n present them as
Local gerund (GLOC)                   lid-6, lod-&é                     gkyléo                                completed.
Past participle (PPT)                 zuqé-r.u                          zuq-fs.u
Present participle                    lid.ér.u,           lod.ér.u      géys.u                                5.9.1.1. Perfect:    GER      -(V)n    + lo/li
WHEN                                  ztiq-oA                           zuq-fA,      g&&-oA
                                                                                                              The perfect denotes an action the result of which is still relevant at the speech
IFEV                                  lid-&X, lod-&X                    gkylXo
                                                                                                              moment. The perfect is never used with the first person. Examples!20:
Concessive (CONC)                     lft-to.n, 16f-tonl17               ga&-fdo.n                            oAu-l    kagdr      éax-en_    li                       ‘(s)he has written a letter'
‘while being’                         Ift.sa, 16t.sa118                 -                                     (that/OBL-ERG letter/5 write-GER be/5)
‘because not, so that not'            -                                 g&e.en119                             bad     oZe-n...xqu-n_        lo (21/93)                ‘this boy was born’
5.9. Complex predicates                                                                                       (this/1 boy/1-AND 1-be.born-GER be/1)
                                                                                                              oZ-di-l1 Xodol guk-un_ lo                               ‘the boy has put on his hat’
Complex     predicates consist of a form of the verb                 ‘to be’ and a gerund        (5.9.1), a   (boy-OBL-ERG hat/4 put-GER be/4)                        ‘(the hat is on his head now)'
participle (5.9.2., 5.9.3.), or an infinitive (5.9.4.).                                                       cf. oZ-di-1 Xoqdol guk-ur                               ‘the boy put on his hat'
There    are very    few   verbs    which   can have           the full paradigm     of twelve    analytic
predicates. The predicates which include participles are less frequent than those                             5.9.1.1.1. Presumptive         perfect: GER -(V)n/PRES         -&(o) + a form of zag
including gerunds; the pluperfect and evidential forms occur regularly in my                                  When     the future zag-c&r, aorist zag-&, or infinitive zag-4                 (see 5.8.) is used in
material. For a complete paradigm, see chart 11.                                                              combination with a past or present gerund, an element of presumption creeps in.
                                                                                                              diye xi8o qam Kok’o-% zag-&      ‘tomorrow I shall probably have a headache’
115 The root zuqu has been determined by comparison with Bezhta. In Hunzib no evidence could                  (me/GEN tomorrow head/5 be.ill-PRES appear.to.be-AOR)
be found to decide whether the root is zuq or zuqu. In Bezhta the gerund of this verb is                      iyu-l xankal r-uwo-t zag-ér       ‘mother will probably make khinkal'
zudona and not * zuqna, which serves as evidence for the decision in favour of zuqu.                          (mother-ERG khinkal/5 5-do-PRES appear.to.be-FUT)
116 For dialectical differences see appendix 1 of the lexicon.
                                                                                                              a«bu-l baba         b-ox-on         zag-ér       ‘father has probably bought bread!
117 For -ton see 2.6.5.                               ,                                                       (father-ERG bread/4 4-buy-GER appear.to.be-FUT)
118 This form cannot be attributed to any of the regular verb forms.
119 This form cannot be attributed to any of the regular verb forms. gad’.en sometimes has a
causal, in other occurrences a prohibitive, meaning. Examples:
ag oZe iyu=?xbu gat’.en betedab suk'u-l Zin-do ké-y-n fqa-k-an lo ‘because he had no
parents, a rich man took that boy in charge (that/1 boy/1 parents/hpl becausenot rich man-ERG
self/OBL-INS hand-DAT-AND 1-catch-CAUS-GER be/1)
mo &¢-4 goé’.en ba?i tikaman-a-a édu ficu-laa (18/18) ‘hide yourself in the trunk so that he                  120 Complex predicates consisting of a negative past gerund and li, lo denote future actions;
will not see you (you 1-see-INF so.that.not here trunk-OBL-DAT inside 1-hide-AP-IMP)'.                        hinaa-n ‘no way' will always be involved, e.g. hinaa-n mac‘ft’ lo ‘he will never see it’.
 102 A     Grammar     of Hunzib                                                                                                                                                Morphology: verbs 103
 Chart 11: Paradigm of the analytic predicates of ike ‘sing'                                        5.9.1.2. Pluperfect: GER -(V)n/PRES -&(o) + zudu-r
 Gerunds                                                                                            The   pluperfect     indicates   events   which   took   place     in the   remote   past,   whether
 Present                                         Past                                               uncompleted, repeated or habitual (-&(0)) or completed (-(V)n). The description of
                                                 Perfect                                            past events in text 15 provides a lot of examples.
 -121                                            kid-bo-1 keé’ iXe-n lo                             agaa lot-to.n, Sadam-la b-ah.da=b=eS-to zuqu-r (15/7)
 -                                               ‘the girl has sung a song’                         (so be/4-CONC person-PL hpl-live/hpl-PRES be-PRET)
                                                                                                           ‘although they lived like this, the people lived their lives'
 Pluperfect                                      Pluperfect                                                                               kid nik-an_zudu-r
                                                                                                    da betedab         Kot't.u migx-«
kid-bo-1      ket’   ike-€    zuqu-r             kid-bo-l ke@’ ixe-n zuq'u-r                        (me rich good place/OBL-DAT girl/2 give-GER be-PRET)
 ‘the girl had been singing a song’              ‘the girl had sung a song (some time ago)'                ‘I gave the girl away (for marriage) to a good, rich place’
Evidential perfect                               Evidential perfect                                 5.9.1.3. Evidential perfect: GER -(V)n/PRES -&(0) + zudu-n 1lo/li
kid-bo-1      ke®    ike-     zuqu-n     lo      kid-bo-1     ket’ ike-n      zuqu-n     lo
‘the girl has apparently been                    ‘the girl has apparently sung a song’              The evidential perfect denotes an uncompleted,                   repeated   or habitual (-®(o)) or
singing a song’                                                                                     completed    (-(V)n) event that took place in the past and was not witnessed by the
                                                                                                    speaker. Evidential forms are never used with the first person.
                                                                                                    qatagaw @du fde-n zuqu-n lo buxii (1/8)
Participles                                                                                         (bandit/1 inside 1-come-GER be-GER be/1 home)
Present                                                                                                    ‘the bandit had apparently gone into the house’
                                                 Past
Definite future                                                                                     bad-ra qara-l ix.Ke-% zudu-n li (2/2)
                                                 Continuous perfect
kid-bo-1 keé’ ixe-%o-s lo                        kid-bo-1 keé’ ike-r.u lo
                                                                                                    (this-PL child-ERG make.noise-PRES be-GER be/5)
‘the girl is singing a song’                                                                               ‘these children were apparently making. noise’
                                                 ‘the girl has been singing a song’
‘the girl will surely sing a song’                                                                  At r-eZ-4 diya nii-& zudu-n lo maduhan-li-s age (18/4)
                                                                                                    (water/5 5-take-INF BEN come/2-PRES be-GER be/2 neighbour-OBL-GEN wife/2)
Imperfect                                        Continuous pluperfect                                     ‘the neighbour's wife apparently used to come to fetch water'
kid-bo-l      ket    ixe-%o-s   zuqu-r          _kid-bo-1_keé’      ike-ru     zuqdu-r
‘the girl was (once) singing a song'                                                                There are two instances of a complex predicate with a negative gerund in my
                                                ‘the girl had been singing a song
                                                                                                    material.
                                                (some time ago)'
                                                                                                    ag at-ft' zuqu-n lo xa (22/33)                  ‘they really did not love him'
Evidential imperfect                            Continuous evidential imperfect                     (that/1 1-love-GERN be-GER be/1 surely)
kid-bo-1      ket’ ike-%o-s     zuqu-n        lo kid-bo-l     ke&   iXe-r.u    zuqu-n         lo    m-ux-4 kezi=?axq-ft’ beterhan zuqdu-n lo        ‘the husband could not slaugther it’
‘the girl was apparently singing                ‘the girl has apparently been singing a song'       (4-slaughter-INF decide/1-GERN husband/1 be-GER be/1)
a song’
                                                                                                    5.9.2. Complex predicates with present participles                                                                                                    The definite future (present participle -%o-s + lo/li) denotes:
                                                                                                    1. an action taking place at the moment.
                                                                                                    ma niyo éXe-to-s_lo (21/75)                                ‘where are you (M) going?’
121 The present gerund does not combine with the auxiliary li, lo; for the combination of present   (you where 1-g0-PRES-GEN be/1)
gerund plus zag-&, zag-éar,. see 5.9.1.1.1.
     A    Grammar    of Hunzib
                                                                                                                                                                                    Morphology:   verbs 105 2. an action which will surely take place, which has to take place.
                                                                                                The continuous evidential perfect (PPT -r.u + zudu-n lo/li) denotes the result of
 da éXe-to-s lo                                   ‘I (M) shall certainly go'                    a past action not witnessed by the speaker.
 (me 1-go-PRES-GEN be/1)
                                                                                                iyu=?xbu zuqu-n lo ko.wé&.ke-r-ar (11/3) ‘the parents were frequently ill’
 diba-d o%-di-s zara &ax-%o-s lo (25/12)
                                                                                                (parents/hpl be-GER be/hpl be.ill/PL-PPT-PL)
 (you/GEN-INS boy-OBL-GEN fate/4 write-PRES-GEN be/4)
         I shall predict the future of your son’                                                5.9.4. Complex predicate with infinitive INF -4 + lo/li
 diba-d o%-di-] ma-n iXe-to-s lo, Zini-s iyu-n age y-aqda-to-s lo (25/12)
 (you/GEN-INS boy-OBL-ERG you-AND 1-kill-PRES-GEN be/1 self/OBL-GEN                             The combination of INF with lo/li denotes an action which                              will happen    at the
 mother/2-AND wife/2 2-lead-PRES-GEN be/2).                                                     very next moment, which one is preparing to do right away.
       ‘your son will kill you and marry his mother'                                            ag buxii        &éX-4     lo                                         ‘he will (really) go home (now)'
                                                                                                (that/1 home 1-go-INF be/1)
The imperfect (present participle -&o-s + zuqdu-r) denotes an action that once
                                                                                    took        ma kagér &ax-4 li                                                    ‘you will (really) write a letter'
place or should have taken place.                                                               (you letter/5 write-INF be/5)
oAu-l kagdér Sax-%o-s_ zua'u-r                          ‘(s)he was writing a letter' or         oZ-di-l kid heh-4 lo                                                 'the boy will (really) hit the girl’
(that/OBL-ERG letter/5 write-PRES-GEN be-PRET)         ‘(s)he was to write a letter’            (boy-OBL-ERG            girl/2 hit-INF be/2)
                                                                                                maha-X xica-r.u wedra-s Ai Zar-i-A n-ux-4 li
The evidential imperfect (present participle -%o-s + zuqu-n             lo/li) denotes a past   (courtyard-SUP leave-PPT bucket-GEN water/5 ice-OBL-CONT 5-turn.into-INF be/5)
action which was not witnessed by the speaker.
                                                                                                          ‘the water in the bucket left at the courtyard starts to turn into ice’
sid-i-i h3s    kutakalda   b-a.a.t'-o-s-sa_zuqdu-n     lo (21/2)
(one/OBL-OBL-DAT one strongly hpl-love/PL-PRES-GEN-sa be-GER be/hpl)                            5.10. Complex           non-finite forms
     ‘they apparently loved each other very much'
boAu-d     mugéX    hokil.daa-%o-s                                                              5.10.1.   Conditional:         the particles   IF ti8od,   od
                                     zuqu-n    lo (21/26)
(this/OBL-INS after search-PRES-GEN be-GER be/1)              ‘he was searching for her’        The particles (IF) ti3od and its short form tod122                             follow the past gerund
5.9.3. Complex predicates with preterite participles                                            (-(V)n     or   negative        -fn). There    seems   to be    no     difference   in meaning     with     the
                                                                                                conditional in -d(o) (5.7.16.).
The continuous perfect (PPT -r.u + lo/li) denotes a situation in the present, which             boAu we&a-l-lo da y-aqa-n %od, da boAu-u y-éX-4 (25/44)
is the result of a past action.                                                                 (this/OBL shepherd-OBL-ERG me 2-lead-GER IF me this/OBL-DAT 2-go-INF)
o2-di-g Xodol       guk-ur.u_lo               ‘the boy has a hat on’                                   ‘if this shepherd marries me, I will go with him'
(boy-OBL-AD hat/4 put.on-PPT be/4)            ‘(a hat has been put on the boy)’                 Sadém zag-do, giSo-k, zag-in od, topi tut-%o (21/33)        .
iyu-s koro n-aqu=ruc-ur.u_li                  ‘mother's hand is straight’                       (person appear.to.be-COND outside-INCH-IMP appear.to.be-GERN IF gun/5
(mother-GEN hand/5 5-straighten/5-PPT be/5)                                                     throw/5-PRES)
diba-d odu q’ara-s zara éax-4 diya naa-r.u_lo            da    (25/9)                                     ‘if you are a human being, come out; if you are not, I will shoot you'
(you/GEN-INS that/OBL child-GEN fate/4 write-INF BEN             come/1-PPT be/1 me)            guhlaq...boc-lo-s              Zo   n-ucu-n_tiSod,     r-eZe-n_tiSod...,        iX-o   (25/28)
      ‘I (M) have come to write the fate of your child'                                         (thief/1 sheep-OBL-GEN thing/5 5-hide-GER IF 5-take-GER IF 1-kill-IMP)
                                                                                                          ‘if a thief steals a sheep, takes it, kill him’
The continuous pluperfect (PPT -r.u + zudu-r)        denotes the result in the past of
an action which took place in the remote past.
gqoqo=watan-no Zide-s maSedat-no...mugék b-ek-er_zuq-fs (15/9)
(living/5-AND self/PL/OBL-GEN household/4-AND after 4-fall-PPT be-PRETN)
      ‘their life and household were not backward’
                                                                                                122 For the difference in stress, see 2.5.3.2.
                                                                                                                                                                                                Morphology:      verbs 1075.10.2. Irreal conditional:      the particle IRR q'a(da)                                                               5.11. Verb        derivationThe particle qa(da)           combines      with preceding preterite, pluperfect, or infinitive                         5.11.1.    Causative     -k'(V)
forms    in irreal    conditional        clauses.   There    seems      to be    no     semantic      distinction
between qa and dada. The combination FUT -&r + zuqu-r is generally found in                                             The suffix -k'(V) is very productive; it combines with all adjectives (a) and almost
the main    clause; one       can also find a combination            of the aorist, the infinitive, or the              all verb roots (b).
present tense with zuqdu-r. In interrogative clauses,                     one    only    finds                          (a) It derives transitive verbs from adjectives.
                                                                                                   the infinitive
with zuq'u-r.                                                                                                           hald.u ‘white’, haldu.k’ ‘whiten’
ag Kok’-{s q'a(da), ilu-s klas b-iz-ér_zuqu-r                                                                                 ile qoqo haldu.k’-er                         ‘we made    the house    white’
(that/1 be.ill-PRETN IRR we/OBL-GEN class/4 4-win-FUT be-PRET)                                                                (we house/5 whiten-PRET)
                ‘if he were not ill, our class would have won'                                                          -iqq.u ‘big’, -id.k’a 'make big'
ag   Kok’o-n_     zuq-{s_ dada, ilu-s klas b-iz-ér_zuqu-r                                                                         da bide b-iq.k’a-r                       ‘I brought the calf up'
(that/1 be.ilI-GER be-PRETN IRR we/OBL-GEN class/4 4-win-FUT be-PRET)                                                             (me calf/4 4-bring.up-PRET)
                ‘if he had    not fallen ill, our class would           have won'                                                 da sira r-iq.k’a-r                       ‘I enlarged the shed’
Sali aqe-n_ zuqu-r_q'ada, ile m-eX-4 b-aq-%o zuqu-r                                                                               (me shed/5 5-make.big-PRET)
(Ali 1-come-GER be-PRET IRR we hpl-go-INF hpl-can-PRES be-PRET)
                                                                                                                        (b) It adds an ergative actant to a verb: intransitives become             transitives, transitives
                ‘if Ali would     have    come,     we   could   have   gone    away’
                                                                                                                        become ditransitives!24,                                                             |
iyu=?xbu-n zuq'u-r_q'ada, badil qaridab da aq-d-y di zuqu-r?
                                                                                                                        -arce ‘get up’, -arte-k’ ‘wake up’
(parents/hpl-AND be-GER IRR this.much miserable me 1-happen-INF-INT INDEF
                                                                                                                              iyu-l y-arée-k’-er kid            ‘mother woke up the daughter’
be-PRET)        ‘if I would    have   had parents, would          I (M)   have    become         so miserable?'
                                                                                                                              (mother-ERG 2-get.up-CAUS-PRET girl/2)
The irreal conditional can also be used elliptically, as an irreal optative.                                                         cf. iyu xi8aX y-arée-n lo  ‘mother got up early'
zuqu-r_qa(da)        di?i y-ata-r.u Sad4m123                     ‘if I only had a lover (F)'                                               (mother/2 morning 2-get.up-GER be/2)
(be-PRET IRR me/DAT            2-love-PPT person)                                                                       helaa     ‘boil’, helaa-k’     ‘boil’
his is zuq'u-r_q'ada Sebl-a-a et-4 diya diye                                                                                      iyu-l    simindi     helaa-k’-er         ‘mother boiled the maize’
(one sibling be-PRET IRR side-OBL-DAT 1-stay-INF BEN me/GEN)                                                                      (mother-ERG maize/4 boil-CAUS-PRET)
        ‘if there only were a brother to be by my side'                                                                                 cf. simindi helaa-r         ‘the maize boiled' (maize/4 boil-PRET)
                                                                                                                        hehe      ‘hit', hehe-k’ 'make hit, ask to hit'
The combination of infinitive and q'ada denotes a rhetorical question.                                                            «bu-l o2-di-g wa hehe-k-er          ‘father made the boy hit the dog’
qa’-a-a dada       tut’-4...dza (text 4)                                                                                          (father-ERG boy-OBL-AD dog/4 hit-CAUS-PRET)
(throat-OBL-DAT IRR throw/5-INF rime/5)                                                                                                  cf. oZ-di-l1 wa hehe-r       ‘the boy hit the dog’
        ‘if only I could throw ice into (her) throat?'                                                                                   (boy-OBL-ERG dog/4 hit-PRET)
                                                                                                                        -uwo ‘do’, -uwo-k’ ‘ask to do'
                                                                                                                                  maduhan-li-l oAu-g gogo r-uwo-k’-er
                                                                                                                                  (neighbour-OBL-ERG that/OBL-AD house/5 5-do-CAUS-PRET)
                                                                                                                                  ‘the neighbour made him build a house’
                                                                                                                                          cf. oAu-l       gogo   r-uwo-r   ‘he built a house’
                                                                                                                                          (that/OBL-ERG house/5 5-do-PRET)
123 This example was found in Isakov (ms(a)), and checked with my informants.                                       :   124 Some verbs in -k(V) have no simplex, eg. bex.Ke ‘shave’, -6Xaa.k’ ‘pluck’.
                                                                                                                                                                                                                                      Morphology:         verbs 109             “a   -K(V) may occur twice in one and the same form. When                                    the simplex is       oAu-l ek.le-r oe                   ‘(s)he made the boy fall'
           transitive     verb,     one    causative     suffix   makes     it transitive,    a second      suffix   adds      (that/OBL-ERG 1-make.fall-PRET boy/1)
  the instigation.                                                                                                                   cf. oZe dere ek-er           ‘the boy fell down'
  habur Karke-r                                                   ‘the wheel     turned'                                                   (boy/1 down 1-fall-PRET)
  (wheel/3 turn-PRET)
                                                                                                                               ma ag uh.le-r125                                                         ‘you killed him'
 oZ-di-l       haxbur      k’arke-k’-er                           ‘the boy turned the wheel'                                   (you that/1 1-kill-PRET)
 (boy-OBL-ERG            wheel/3 turn-CAUS-PRET)                                                                               armiya-l-lo qoqo-wa r-uh.le-r    ‘the army destroyed the houses'
 «bu-l       oZ-di-g       habur          K’arke-k’e-k-er         ‘father made the boy turn the wheel’                         (army-OBL-ERG house/5-PL pl-destroy-PRET)
 (father-ERG boy-OBL-AD                   wheel/3 turn-CAUS-CAUS-PRET)
                                                                                                                                       ef. ag uhu-r                                           ‘he died'
 When the simplex is a transitive verb, one causative suffix conveys the meaning of                                                    (that/1 1-die-PRET)
 ‘make (someone do something)’, a second suffix intensifies this meaning ‘force
                                                                                                                               (c) Following a transitive verb, -1(V) does not add an actant, as opposed to -k’(V).
 (someone to do something)’.
                                                                                                                               The    meaning       of       the     verb,    however,          changes,     e.g.    -eZe       ‘take’, -eZe.1        ‘chase’;    gixa
 o«bu-l      si b-iXe-r                                           ‘father killed the bear'
                                                                                                                               ‘put on one's own (shoes)', gixa.l ‘put (shoes) on to another person’; guk’ ‘put on
 (father-ERG bear/4 4-kill-PRET)
                                                                                                                               one's own (hat)', guk’.le ‘put (a hat) on to another person’; -ica ‘tie’, -ica.l
 maduhan-li-l abu-g si b-iXe-k’-er       ‘the neighbour made father kill the bear'                                             ‘gather’; -iqa ‘close’, -iga.l ‘hide’; nis(a) ‘say’, nisa.1 ‘ask’; -ok'(o) ‘call’, -ok’o.1
 (neighbour-OBL-ERG father-AD bear/4 4-kill-CAUS-PRET)
                                                                                                                               ‘gather’; SiXe ‘dress oneself’, 3iXe.] ‘dress another person'!26, There is no simplex
 maduhan-li-l            «bu-g        si biXe-k’e-k’-er
 (neighbour-OBL-ERG father-AD bear/4 4-kill-CAUS-CAUS-PRET)                                                                   of the verb -ut.ke.1 ‘put to bed'l27, Examples:
           ‘the neighbour forced father to kill the bear'
                                                                                                                              oAu-l nisa.l-ar niyo ag-ra-s qogo li ‘(s)he asked where their house is'
                                                                                                                               (that/OBL-ERG          ask-PRET           where        that-PL-GEN         house/5          be/5)
 5.11.2.    Verbalizer      -1(V)                                                                                                      cf. oAu-l cassa raze nisa-r       “s)he said a bad word'
                                                                                                                                       (that/OBL-ERG bad word/5 say-PRET)
The verbalizing suffix -I(V) is less productive and the meaning of the resultant
verb is less transparent than with -k(V). Therefore stems involving -1(V) are
presented as fixed compounds.
(a) It derives intransitive, inchoative verbs from adjectives:
hald.u ‘white’, haldu.l ‘become white’                                                                                        125 This sentence was said in a context when not only the first husband but the second husband of
           hite-r-o-g       ag      haldu.l-er           ‘he became white with fear’                                          a woman died as well: the speaker, as a joke, ‘accuses’ her of killing these husbands.
           (fear-PPT-OBL-AD that/1 become.white-PRET)                                                                         126 Some      derivations      with -I(V), both from intransitive and                 transitive verbs, have a very restricted
-idq.u ‘big’, -iq.la ‘grow (up)'                                                                                              use and meaning. With two verbs only an interrogative form of the -I(V) derivation is known:
      bie b-iq.la-r                                                                                                           ma goie.l-er-i? ‘could you close it? (you close-PRET-INT)'
                                                         'the calf grew'
                                                                                                                                     cf. oAu-l Scu Zode-r ‘(s)he closed the door (that/OBL-ERG door/3 close-PRET)'
           (calf/4 4-become.big-PRET)
                                                                                                                              ag artel-er-i? ‘could he stand up? (that/1 1-get.up-PRET-INT)'
                                                                                                                                     cf. ag arée-r ‘he got up (that/1 1-get.up-PRET)’
(b) It adds       an ergative         actant      to an intransitive      verb   which     becomes   transitive, e.g.         With one verb only a negative form of the -I(V) derivation is known:
~axe      ‘tear, itr.', -axe.l ‘tear, tr.'; -ek ‘fall', -ek.le ‘make fall'; -éxe ‘touch, itr.', -éxe.1                        ag ete.l-{t' nisa-n li... (25/12) ‘he did not endure it and said...
‘touch,     tr.; -ol    ‘end,     itr.', -ol.le    ‘finish, tr.'; -uhu    ‘die’, -uh.le    ‘kill’; “age     ‘bend,   itr.',            (that/1 1-endure-GERN say-GER be/5)'
-tide.l ‘bend, tr.'.                                                   .                                                               cf. ag e&e-r ‘he stayed (that/1 1-stay-PRET)'
 Comparison with derivations with -k(V) are interesting in this case, eg. -iqe                                                127 There is of course the simplex -ut’ ‘sleep’, but a form * ut-kKe does not exist. The verb
                                                                                                                              -ut.Ke.l is the only verb in which the order of the suffixes does not fit into the system of chart 6.
 ‘know’, -ide.1 ‘taste, try', -iq’e-k’ ‘get to know, clarify’; laxke 'move, crawl', laxke.l
                                                                                                                              In   all other derived         verbs     the   suffix   -1(V)     would     precede    the     suffix   -k(V),   eg.:    -fqa.l    ‘hide’,
“rock', laxke-k’ ‘touch’. Examples:
                                                                                                                              -tga.I-k’a    ‘make   hide’.
       A Grammar of Hunzib                                                                                                                                                                                                                             Morphology:           verbs 111 oAu-]       éakma      gixa.l-ar                                          ‘(s)he put boots on (to another person)’                           5.11.3.2. the suffix -daa
 (that/OBL-ERG boot/4 put.on-PRET)
       cf. oAu-l éakma_ gixa-r           ‘(s)he put on his/her boots’                                                                         The antipassive suffix -daa occurs with six verbs: &ax.daa ‘write, itr.', hakil.daa
       (that/OBL-ERG boot/4 put.on-PRET)                                                                                                      ‘search, itr.', haXu.k.daa ‘watch, itr.', -ok’.daa ‘beg, itr’, -ok’o.l.daa ‘gather, itr.',
                                                                                                                                              qo.daa ‘learn, itr.' (cf. ax ‘write, tr.', hakle ‘search, tr.', haXu.k’ ‘watch, tr.’
5.11.3. Antipassives                                                                                                                          -ok(o)       ‘call, tr.', -ok’o.1        ‘gather,           tr.', quwo        ‘read,     tr.’).
                                                                                                                                              More        frequently         this     suffix         is    added       to    sound-imitating            elements          and     yields
The antipassive suffixes are -raa, -daa and -laal28, Though the suffix -laa is
                                                                                                                                              ideophonic          verbs,      e.g. &?&.daa                  ‘crow    (cock)', &e%.daa               ‘creak’, @i®i.daa            ‘chirp’,
rather frequent, antipassive verbs cannot be derived from every verb.
                                                                                                                                              hak.daa            ‘hiccup’;      hehe.daa                  ‘neigh’,. lala.daa               ‘scream’,    miyaw.daa                ‘mew’,
5.11.3.1. Antipassive -laa                                                                                                                    qoqo.daa ‘crow (hen)', ah.daa ‘cough’.","[57, 58, 59, 60, 61, 62, 63, 64, 65, 66]"
"TAO
E—“=‘——_______SCO
                                                   =
                                                   3
                                        Eta]
                                           &
                                               Y
OO
LO
                      LINCOM   EUROPA                      LINCOM STUDIES IN
                    CAUCASIAN LINGUISTICS
              oPSVOMAN - UOOUNT|
                                                          ——
              VdOUNaA WOONTT
                                S661
                                                       ASS
                                                       GG
                                                     SOS
                                                     SS SSG
                                                    ee
                                                    SMe
        S
                          5
    mes
    =
                              3S          3BS
                           x                     S
                         35
    5
—
               ie)
    319g Usp UBA BUIPH,
                                           AO
          (uosixaT] pun sjxay, ypiM)
grungy {0 spuUDsy V
                                       :
                                       66 Shee es
                                 lin     So      b    Ber
                                                                                                                                                                                      For Sukajnat, Patimat and Mariam     Published by LINCOM EUROPA, Miinc
                                       hen, Newcastle                1995    All correspondence concerni                        oo              .            ;
    addressed to:             cerning LINCOM Studies in Caucasian Linguistics should be    LINCOM       EUROP ‘A,                                                                         |                                                                              :
    Germany,                   P.O.     Box   1316,   D-85703    Unterschleissheim/Minchen,       ‘This book gives a concise description of the Hunzib language. Hunzib is one of the
                                                                                                cs
                                                                                                 ee
                                                                                                i sezic languages of the Daghestanian ‘branch of the East-Caucasian language group.
                                                                                                oe
                                                                                                 rt—
                                                                                                     It is a non-written language spoken by some 2,000 people in Daghestan (Russia).
                                                                                                 e“Most     Hunzib are trilingual: they speak Avar and Russian as well. Until recently,
   All rights res erved, including
                         i      i
                                                                                               Ss =
         ig                             i
                                   the rights             ‘
                                              of translation into any foreign language. No
                                                                                                  ee
                                                                                               |L only (unpublished) Russian materials were available on this language. The data on
   part of this book may be fr                i               .                               |
   publisher.              ¥ be       reproduced in any way without the permission of the     _ Hunzib was gathered during on-site fieldwork in Daghestan.                        .
                                                                                               L
                                                                                              Sous =
                                                                                              “The           book     consists     of three     parts.     Part    I is a grammatical                 sketch    of the Hunzib
      ;     ;
   Printed in Great Britain by Ipswich Book Co. Ltd., Ipswich, Suffolk.                       _ language, containing six chapters, covering the phonology, morphology and syntax.
                                                                                                       The   material     presented      here      was     elicited       or    taken      from      the   texts.   Part    Il is     a
                                                                                                       corpus of texts. All texts have been morphologically analysed and interlinear glosses
                                                                                                       are given, besides         a more      literary translation.             Part     III is a Hunzib-English            lexicon,
                                                                                                       containing about 2,000 entries.
                                                                                              ==§©@
   lnv Nr. oA. QS.MSQ                                                                                  The research for this grammar was supported by the Linguistic Research
                      ..                                                                               Foundation, which is funded by the Netherlands Organization for Scientific Research
  Die Deutsche Bibliothek - CIP-Einh                                                                   (NWO).       I recieved       additional          grants     from        the     International         Organization          for
                                     eitsaufnahme
                                                                                                       International      Cooperation         in    higher        Education            (NUFFIC)       enabling      me     to visit
 Bere, Helma van den:                                                                                  Daghestan in the framework of the Cultural Agreement between the Netherlands
    grammar r of
               of Hunzi
                   F      b / Helma van den Ber, .- Mii i
                                                                 i                                     and the      (former)     Soviet Union.
 we pleissheim ; Newcastle
                                          : LINCOM EUROPA te
   ISBN 3 One Studies in , Caucasi
                               ucasi
                                   an an lingui
                                          linguiststics
                                                   ics -: 01) , :                                      The book was accepted as a doctoral thesis on January 25th 1995 at Leiden
 NE: GT                                                                                                University. The thesis was written under the supervision of Professor Frederik
                                                                                                       Kortlandt and Dr. Rieks Smeets. I am grateful to Professor Kortlandt for
                                                                                                       encouraging me to pursue my interest in linguistic research and for inspiring me
                                                                                                       by his extensive linguistic knowledge. I wish to express my gratitude to Dr. Smeets
                                                                                                       who devised the project and whose                         supervision           and support         prevented       me   from
                                                                                                       many a pitfall.","[1, 2, 3, 4]"
"                                                                                                        When used attributively the adjective has a nominative in -u; in the
                                                                                                                                                                                 oblique cases
                                                                                                        -u is usually absent, but never after a consonant cluster. A singular
                                                                                                                                                                                adjective used
                                                                                                        predicatively has no ending; occasionally one finds -u but this
                                                                                                                                                                                  is generally
                                                                                                        considered less correct. Plural adjectives have the ending -ar. When used as
                                                                                                                                                                                              a
                                                                                                        substantive, adjectives are fully inflected with the usual case-endings
                                                                                                                                                                                 following the
                                                                                                        stem-extending           oblique morpheme                -o. The preterite participles are inflected like
                                                                                                        adjectives (see 5.7.7.).",[39]
"Malla Nasrudin     mullah     Nasrudin,   a famous      mullah   about whom      many   stories   n5 ‘stubbornness, something bad’; -lo; no PL; cf. Av. méq/Ai.                   are told; equivalent of Tu. Nasreddin Hoca.                                    n5 ‘gold’; -li; no PL; (KK 343); # mesed=okro ‘gold and silver’,
mdaAzi=r=tiwo      [ERG]    ‘learn, teach, explain’; cf. Av.     mdaAAize.                        cf. okro; cf. Av. meséd.
maq                n4 ‘picket, stake (for fence etc.)'; -li; -la; (KK 299).                       n5 ‘bag’; -yo; -ya; cf. Ru. me36k.
                                                                                                  n4 1. ‘time’; 2. ‘weather’; -li; no PL; cf. Av.      mexx.
maq/an             n4 ‘music’; -li; -la; cf. Av. maq'’in, Tu. makam,         Ar., Prs. maqam.
maru                                                                                              [NOM]    ‘get drunk’; cf. Av. méxtize.         ;
                   n3 ‘mountain’; -a; -wa.
maru               n4 'nose'; -a; -wa;      (KK 9).                                               n4 ‘stinging nettle’; -a; no PL but b-iq-ar mit, see 3.2.; (KK 212);
maru=éée           [NOM, COMP]         ‘wait'; cf. -eée.                                          # horo=mié     ‘non-stinging nettle’, cf. hora.
maslafat           n4 ‘(re)conciliation'; -li; no PL; cf. Av. maslihat, maslifat, Ar.             n5 ‘knee’; GEN      miéna-s; -r; (KK 52).                   maslahat.                                                                      see  moe.
masina             n4 ‘car’; -li; -r; cf. Av., Ru. magina.                                        n5 1. ‘tail’; 2. ‘sting’; 3. ‘braid’; -a; -a; (KK 36).
mata
    J
                   n4 1. ‘forehead’; 2. ‘beginning’; GEN mat'a-s; -r; (KK 2).                     n4 ‘bundle on the back’; -a; -a, -la; (KK 332).
maydan             n4 ‘flat place, area, square’; -li; -la; cf. Av. maydan, Tu. meydan,            [NOM] ‘freeze’.
                   Ar., Prs. maidan.                                                               n4 ‘baby animal’; -i; -r; (KK 473).
maymur             n4 'monkey’; -li; -la; cf. Av. mdymalak, Tu. maymun, Ar.                        n4 'minute'; -li; -la; cf. Av. mindt, Ru. minuta.
                   maimiin.                                                                        n4 ‘badger’; -a; -a; (KK 153).
mazgar             n5   ‘cast-iron, bronze’; -o; no PL;      (KK 346); cf. Av.    mazgar.
                                                                                                                                                                                            Lexicon 321miskin(ab)        ‘poor’; PL miskin-la; cf. Av. miskin(ab), Tu. miskin, Ar., Prs.                           n4 1. 'smell'; 2. ‘breath’; -a; no PL; # muSe m-aqe [ERG] ‘smell’,
              miskin.                                                                                       cf. -q'e; muSe b-xhu [ERG] ‘breath’, cf. -ochu; # muse tut [ERG]
              nd5 ‘poverty’; -lo; no PL; cf. Av. miskinhi.                                                  ‘smell’, cf. tut’.
              n4 ‘sickle’; GEN      miSe-li-s; PL miSe-la, -wa;   (KK 291).                                 né4 ‘pipe’; -li; -wa.
              [NOM] 'mew'; PL miyaw.da-baa.                                                                 ‘subordinate, obedient’; cf. Av. mutfSab,                  Ar., Prs. muti’.
              ‘youP’; OBL mizu-; (KK 479); see 4.2.1.                                                       n4 ‘1, glass’; 2. ‘mirror’; -li; -wa; (KK 356).
              see mize.                                                                                     ‘you’; GEN      diba; DAT          dibi; OBL     du-, COMP          du-waa;    (KK 78);
              n4 ‘birch’; GEN mihe-s; no PL; (KK 200).:                                                     see 4.2.1.
              n4 1. tongue’; 2. ‘language’; -a; -la; (KK 15).
              see malu.
              n4 ‘threshing board’; -li; -wa; (KK 285).
              see maku.                                                                                     preterite    gerund       (GER),    see 5.7.5.
              see migar.                                                                                    coordination suffix (AND),             see 3.6.4.
              n4 'pole, rafter’; GEN miga-li-s; PL miqa-la; (KK 379).                                       ‘always, constantly’.
              n4 'back'; -a; -a; vowel change in oblique forms          with the stress                     n5 ‘scrap, shred’; -yo; -ya; cf. Geo. naceri.
              on the second vowel: miqar-; (KK 25).                                                         ‘suddenly’; cf. Av. nagah, Prs. na-gah.
              see maq'u.                                                                                    n5 ‘duty, debt’; -lo; no PL; # nahAi r-eZe [ERG]                       ‘fulfill one's
              n4 ‘crushed stone, road-material'; -a, -li; (-wa); (KK 424).                                  duty’, cf. -eZe; cf. Av. naai.
             n3 ‘row, series’; -li; -wa.                                                                    n4 ‘little finger’; -lo; -ya.
             n4 ‘earth, soil’; GEN miza-s; no PL; (KK 422).                                                 n5   ‘hoof’ (not of horses); -li; -r.
             n4 ‘oak’; -a; no PL; (KK 201).                                                                 n5 ‘doll, toy’; -lo; -ya.
             n4     1. ‘beak'; 2. 'shawl   too front on the head'; -a; -wa;                                 ‘only, but'.
                                                                              (KK   10).
             n4 ‘corn’; GEN       momla-s;    -r; (KK 83).                                 naq/ar.u         ‘bitter’; (KK 514).
             n4     ‘eagle owl'; -i; -la; (KK   163).                                      nat'uh           n5 ‘halva from flour with chestnut or apricot stones’; -li; no PL;
             n4 ‘log in the floor’; -yo, -lo; -ya.                                                          cf. Av. nat'th.
             n4 ‘face’ (coarse); -li; -wa;      (KK 7).                                    naca             n4 ‘louse’; -i; -ba; GENPL             nac-ba-s;     (KK    187).
             n4 ‘dill’; -a; -a; (KK 207).                                                  nage             n4 ‘alder’; GEN           nage-s; no PL.
             n4 ‘(long) female hair’; -a; -a; (KK 75).                                     nowt             n5 ‘fuel’; -li; no PL; cf. Ru. neft, Prs. naft.
             n5 ‘dirt left after cleaning wool’; GEN mute-s;         no PL.                noxu             n3 ‘straw’; -a; no PL; (KK 236).
             ‘after’; mugak-do ‘behind'; (KK 494); see 4.3.2.                              nemsi, nepsi     n4 ‘needle’; -yo; -ya; (KK 302); cf. Geo.                  nemsi.
             ‘finally, last’.                                                              nene             n4 1. ‘breast’; 2. 'udder'; -lo; -ur; (KK 30, 31).
             n4 ‘(single) grain’; -li; -la; (KK 231).                                      nesu             n5 ‘melon’; -a, -li; -wa; cf. Geo.               nesvi.
             n4    ‘straw besom’'; -li; -la; (KK 355).                                     Nexald, Nixala   Naxada       (village).                                      ¢
             n4    1. ‘row’; 2. ‘wrinkle’; 3. 'parting in hair’; -li; -la.                 nexus            n5   (woolen)       thread’; -a; -a; (KK 307).
             n5    ‘grain (coll.)'; GEN muqe-s; (KK 232).                                                   n4 ‘conscience, shame’; -li; no PL; # nié gays.u ‘shameless’; # nié
             n5    ‘jam, preserves’; -li; -r; cf. Av. murdpa, Tu. marabba, Ar., Prs.                        -xq(u)      [NOM]     ‘be shy, ashamed"".
             murabba.                                                                                        ‘dark blue, dark green’; (KK 512, 513); see appendix 2.
                                                                                                             [ERG, NOM]         ‘make blue, green’; cf. niédu.
                                                                                                             [NOM]       ‘be blue, green’; cf. niédu.
322 A     Grammar   of Hunzib                                                                                                                                                                    Lexicon 323niq                 n4 'pine'; GEN      -e; no PL.
niqal               n5 ‘moustache’; -li; -la; (KK 79); cf. Av. miqal.
nise                n5 ‘night’; GEN nige-s; no PL; (KK 453); # niSe xiSe-r ‘the whole
                    night’, cf. xiSe.                                                                                 imperative (IMP), see 5.6.7.
nise.]              [NOM] ‘become night’.                                                                             optative   (OPT), see 5.6.8.
niSod               1. ‘afternoon’; 2. ‘by day’.                                                                      [ERG, NOM]        ‘chase’; PL -o.wé&c’.
niSto.k(e)          [NOM] ‘become night’; # niSto.k-oA ‘in the evening’; # niSto.k-Zor                                ‘empty’; (KK 540).
                    ‘the whole day’.                                                                                  [ERG, NOM]        ‘empty, pour         out’; PL -02'.4.k.
nixu                n5 ‘grass’; -li; -wa.                                                                             [NOM] ‘be, get empty’; PL -of'.4.1.
niya.naqar.u        ‘spices’ (litt. sweet-bitter); cf. niyar.u, naq/ar.u.                                             see ag.
niyar.u             ‘sweet’; (KK 516).                                                                                n5 ‘barley’; -lo; (-la); (KK 242).
niyo                ‘where?';    (KK 487, 488); see 4.2.3.                                                            {interj.] expressing dismay or lament, ‘oh’.
nizdm               n4 ‘order, regime’; -li; no PL; cf. Av.      nizim,     Tu. nizam, Ar., Prs.                      [ERG, NOM] ‘feed, graze’.
                    nizam.                                                                                            [interj.] expressing dismay, ‘oh dear’
nizi                n5 ‘garlic’; -bo; no PL; (KK 229).                                                                [ERG, NOM]        ‘feed’; n1     oho=tax,    n2 y-oho=tix, n4 b-oho=tax,        PL
ni‘mat              n4 ‘well-being, harvest’; -li; no PL; Av.      ni‘mét, Ar., Prs. niSmat.                          b-oh.a=tu.wé&.x;     cf. -oh(o), tux.
nicu                n5 ‘handle, ear’; -li; -wa.                                                                       see ah.daa.
nid                 [DAT, NOM] ‘hear’; no IMP but derived nid-k-o.                                                    n5 ‘1. silver’; 2. money';         GEN     okro-s; no PL;    (KK 344); #
nik                 [ERG, NOM, DAT/AD] ‘give’; PL ni.wé&X.                                                            okro=mesed       ‘silver and      gold', cf. mesed;     cf. Geo.   okro.
nis(a)              [ERG, NOM, (AD)] ‘say’.                                                                           [ERG, NOM]        'call'; PL -o.wé&.k‘(e).
nisa.1              [ERG, NOM]        1. ‘ask’; 2. 'ask for marriage’.                                                           ‘crawl, wander’;       PL -ok’«.baa.k’.
                                                                                                                      [NOM]
nixa                n4 ‘hawk'; GEN       nixa-s; -wa.                                                                 [NOM]      ‘beg’; PL -ok’.da-baa.
niva                n3 ‘whey’; -i; no PL; (KK 251).                                                                   [NOM]      ‘get together, get equiped’; nl ok’o=?iga, n2 y-
noka                n5 ‘log on which newly knitten socks are moulded’; -i; -r.                                        ok’o=y=iga, n4 b-ok’o=m=iga, PL b-ok’.d=m=iqa; cf.
nucu                n5 ‘honey’; -bo; no PL; (KK 263).                                                                 -ok'(o0), -iga.
nuclu               [NOM]       ‘show up’; n1 nac’a, n2 nite, n4 nuc'u; # boq nuc-&é                                  [ERG, NOM]         ‘gather’; PL -ok’.4.1; # -ok’o.k’o.] ‘gather much
                    ‘east’; see appendix     1.                                 :                                     people’.
nuc'u               [NOM] ‘have to’; nl nac’a, n2 nite, n4/PL nuc'u; no IMP.                         -ok’o.l.daa      [NOM] ‘be busy gathering'; PL -ok’o.].da-baa.
nugir               ‘in the armpit’; (KK 27).                                                      ol                 [NOM] ‘end (smth. visible, material)’.
n=tq=xuk.i          n5 ‘food, products’; -lo; cf. -iiq, xuk; # n=tiq=xuk.i=qZo n5                  |       -olle      {NOM]      ‘clear out’.
                    ‘food.thing'; cf Zo.                                                                              {ERG, NOM] 1. 'stop, finish'; 2. ‘divorce’; 3. 'do away’.
nur                 n4 ‘light’; -li; no PL; # ha-s nur ‘pupil’, cf hare; cf. Av. nur, Ar,                  -onh       ‘when’     (WHEN),        see 5.7.9.
                    Prs. niir                                                                          |   odu-)      see ag.
nuu                 [NOM]       ‘come (here)'; nl naa, n2 nii, n4/PL nuu; see 2.6.4. 5.3.,         _       oge.n      ‘four’; OBL oqe.l; (KK 561); # 0.?oden ‘four each’; see 4.4.
                    5.4., and appendix      1.                                                             -oqq.u     ‘heavy’;    (KK 529).
nuw«c's             [NOM, AD] ‘look’; n1 no«c’a, n2 niyoé’e, n4/PL nuwac’a; see                            -oré’ami   ‘hello’, (class marking as in Avar: n1 w-orCami, n2 y-oré’ami, hpl
                    appendix 1.                                                                                       r-or@’ami); cf. Av.        -or@’ami.
nuzbar              ‘Friday’; see appendix 3.                                                                          [NOM]     ‘flow'; no PL.
                                                                                                           -oSaa
nasu                n5 ‘wall’; GEN     nasu-s; -wa. (KK 374).                                              -~o8e       [NOM]     ‘gain weight’; PL -o.wa.Se; -oSe-r.u ‘fat’, (KK 538).
324 A     Grammar   of Hunzib                                                                                                                                                                     Lexicon 325osk’ena             n5 ‘stomach filled with meat, used             as sausage’; GEN      o&k’ena-s,                       [NOM] ‘fall into pieces'; # pasad=aqob (curse); cf. Av. pasdt
                    -li; -r.                                                                                              ‘damage’.
                    n5 ‘sledge’; -lo, -li; -la; (KK 296).                                                                 [ERG, NOM] ‘scatter’.
                    [NOM] ‘be dripping"".                                                                                  ‘permanently’; cf. Ru. postojanno.
                    [ERG, NOM] 1. ‘take’; 2. ‘buy’; 3. 'rape’ (with n1 and n2); 4.                        paSman(ab)      ‘sad’; cf. Av. pa3mdnab; Tu. pisman, Prs. pizman, pa3iman.
                    ‘consider each other as'; PL -o.w&x.                                                       asmanii    n5 ‘sorrow’; -lo; no PL; cf. Av.        paSmanii.
                    [ERG, NOM]        ‘take’; not used      with n1   or n2; PL -o.wa.xte.                                n4 'profit, use’; -li; no PL; # diye payda          gat’ 'I am   helpless, I
                    see -ah.daa.                                                                                          cannot do anything’; cf. Av. paydd, Tu. fayda, Ar. fa?ida.
                    [ERG, NOM] ‘thread’.                                                                                  n5 ‘dust’; -lo; no PL; (KK 425).
                    negative future (FUTN), see 5.6.4.                                                                    n4 ‘stove’; -li; -la; cf. Av., Ru. pec’.
                    nl   ‘boy’; -di; -da; (KK    106).                                                                    n4 ‘button’; -li; -la; (KK 275).
                                                                                                                          n5 'match’; -li; -r; cf. Av., Ru. spitka.
                                                                                                                          n4 ‘thought, idea’; -li; -wa; # pikru gays.u ‘unexpected’; # pikru
                                                                                                                          b-«q(u) [GEN] ‘think (thoughts appearing)’; # pikru b-uwo [ERG]
                    n5   ‘axe; -i; -a; (KK 294).                                                                          ‘think’; cf. Av. pikri, Tu. fikir, Ar. fikr.
                    [NOM]      'lie down for a while, take a nap’; nl dk’e=?éXe, n2 y-                                    n5 ‘fruit’; -li; no PL but r-iq-ar piq, see 3.2; cf. Av.         pig.
                    dk’e=y=éXe,     n4    m-ok'e=m=eXe,       PL   m-ok’..a=m=e.ya.Xe.                                     [NOM]     ‘flash (lightning)’.
                    [ERG, NOM]       ‘pluck’; PL -dX’a.baa.k’.                                                            n5 ‘lightning’; -li; no PL; (KK 441).
                    n4 ‘bull’; -i; -u; (KK 124); # dsa-laa [NOM] ‘plough with bulls’; PL                                  n4 ‘lungs’; -lo; no PL; (KK 57); # pirti=Sebu           n4 ‘inner parts’, cf.
                    6sa-la-baa.                   :        ‘                                                              Sebu; cf. Geo. pilt’vi.
                    [NOM] ‘fall (leaves, fruit)’.                                                                         n4 1. ‘lather'; 2. ‘curds of beestings'; -a; no PL; (KK 438).
                    [ERG, NOM] ‘make fall (leaves, fruit) by shaking the tree’.                                            [NOM]     ‘whisper’; PL poé.da-baa.
                    [ERG, NOM] ‘disassemble, take to pieces’.                                         _   Pode            n4 ‘feather’; -a; -wa;      (KK 80).
                    [ERG, NOM]       ‘dig’.                                                               poro            n4 'mug'     (coarse); -li; -wa; NB.    not ‘lip' as in BeZta;   (KK     12).
                                                                                                          praktika       n4 ‘training’; -li; no PL; cf. Ru. praktika.
                                                                                                          prawérka=r=uwo      [ERG, NOM] ‘control’; cf. Ru. provérka.
                                                                                                          prikaz          n5 ‘order’; -li; -la; cf. Ru. prikaz.patti               ‘almost’; cf. Ru. potti.
                                                                                                          prosto          ‘simple’; cf. Ru. présto.
padaraw             Azerbaijani; (class marking as in Avar: n1 padara.w, n2 padara.y,                     puku            [ERG, NOM]        ‘blow’.
                    n4 padara.b, PL padara.l); cf. Av. paddraw.                                           pulanab         ‘some’; PL pulanab-la; cf. Av. puldnab, Tu. filan, Ar. fulan.
palal               n5 ‘smithy, forge’; -li; -la; (KK 313).                                               purgun          n5 ‘(covered) wagon, van’; -li; -la; cf. Ru. furgon, Geo. purgoni.
papat'u             n4 ‘butterfly’; -a; -ar; (KK
                                                                                                          puxie           {[ERG, NOM] ‘snort, sprinkle’.
                                                     183).
para                                                                                                                      n3 ‘shirt’; -a; -a; (KK 264); # édu-s puxun=xiku           ‘under-wear'’, cf.
                    n4 ‘piece’; -li; -r; cf. Tu. para, Prs. para.                                         purun
paraqatii           n5 ‘satisfaction, well-being’; -lo; no PL; cf. Av. pardqaAi, Ar., Prs.                                xiku.
                    barakat.                    :                                                         pe              n4 ‘vein’; -ro; -bur; (KK 65).parexi              n5 ‘harrow (of twigs)’; -yo; -ya; (KK 289); cf. Geo. parcxi.
                    nl   ‘ruler, khan’; -li; -la; cf. Av.    pa(r)téh, Tu.   padigah,   Prs. padah.
                    n4 'bee queen’; -li; -la.
                    n4 ‘silk worm,       cocoon’; -yo; -ya; cf. Geo.     parki.
                   of Hunzib                                                                                                                                                                Lexicon 327
326 A    Grammar                                                                                                       goq.do           ‘left (side)'; (KK 556).
                                                                                                       goqo             n5 ‘house’; GEN qoqo-s; -wa; (KK 371); qoqo=wat'an n5
                                                                                                                        ‘residence, living’, cf. watian.
                   n5 ‘coat’; -li; -wa; cf. Ru. pal'to, Geo. p’alto.
                                                                                                       gogo             [NOM] ‘dry, get dry’; qogo-r.u ‘dry’; (KK 541).
                   ‘bald’.
                   n4 ‘bat'; -lo; -ya.
                                                                                                       goqo             onomatopeia of a cock's crowing.
                                                                       p’apiirosi.      ;              qgoqla, qoqla    n4 ‘egg’; GEN        qéqla-s; -r; (KK 260).
                   n5 ‘cigarette’; -li; -la; cf. Ru. papiros, Geo.
                                                                                                                        n5 ‘farmstead’; GEN quni-yo-s; PL quni-ya; (KK 370).
                   n5 ‘pepper (relish)'; -li; -no PL; cf. Av. pilpil, Geo. pilpili, Prs.
                                                                                                                        see qun.
                   filfil.
                                                                                                                        [ERG, NOM,        DAT]    ‘tighten’; cf. quss.u.
                   n4 ‘ladybird’; -yo; -ya.
                                                                                                                        [NOM,      DAT]   ‘be narrow'; cf. quss.u.
                   n4 ‘floor’; -lo; -ya; cf. Ru. pol.
                                                                                                                        ‘narrow (three-dimensional)'; (KK 526).
                                                                                                                        n5 ‘dandruff; -lo; no PL.
                                                                                                                        n4 1. ‘scoop’; 2. ‘ladle, large servingspoon'; GEN qute-s;
                                                                                                                        -ya; (KK 319).
                   nl, 2, 4 ‘bandit’; -li; -la; cf. Av. qat4g, Kum. qatag, Tu. kagak.
   vex
qacag(aw)
                                                                                                                        [ERG, NOM] ‘read’.
qatagii            n5 ‘banditship'; -lo; no PL; cf. Av. qacagai.
                                                                                                                        n4 'noise'; -lo; no PL.
qal                n5 ‘bark, crust, shell’; -li; -la; cf. Av. qal.
                                                                                                                        n5 'a kind of hay'; -lo, li; -la.
qala               n4 ‘fortress’; -li; -r; cf. Av. gala, Kum. gala, Tu. kale, Ar. qal‘a.
qaxe               [NOM]         'thunder'.
qamala             n4. ‘carcass’; -li; -r; (KK 24).
garawulii          n5 ‘guard’; -lo; no PL; cf. Av. karawulAi, Geo. garauli, Kum.
                                                                                                                        n5 'pine roof material’; -li; -la.
                   garawul,       Tu. karaul.                 .
                                                                                                       qata             n4 ‘longitudinal beam         at the ceiling’; -li; -r; (KK 378).
 qarke              ‘promptly’.
                                                                                                     _ qaval            n5 ‘knitting-needle’; -a; -a; (KK 303).
 garqac’u           n5 ‘respiratory throat (from the outside)’; -a; -ar; (KK 20).
                                                                                                       qat'arab         ‘well-dressed, decorated’; cf. Av. q/a¢’arab.
 gat                n4 1. ‘palm of the hand! 2. ‘hand(writing)'; -li; -la; cf. Av. qat.
                                                                                               .
                                                                                                       qat'dzi=é&q(u)   [NOM] ‘dress well’; cf. Av. q'at’aze.
 qazan              n4 ‘cast-iron pan’; -li; -la; cf. Av. gazan, Kum., Tu. kazan.
                                                                                                       gatqae’          onomatopeia       of a magpie sound
 qaSu, qasu         n3 ‘throat, maw’; -a; -wa; (KK 11).
                                                                                                       gat'qatu         n4 ‘magpie’; -i, -a; -ar; (KK          160).
 qaku               n4 ‘skin of small live stock’; -a; -wa; (KK 69).
                                                                                                       qadarab          ‘poor’; cf. Av.   qdarab,          (Ar. kadar?).
                    n4 1. ‘cargo saddle’; 2. ‘whisk’; 3. ‘scorpion’; -a; -wa; (KK 338).
   ~y.
 gae'u
                                                                                                       gal              n4 ‘belt, band’; -li; -la.
 gage               n4 ‘crane’; -lo; -ya; (KK         162).
                                                                                                       qalam            n5 ‘pencil’; -li; -la, -ba; cf. Av. qalam, Tu. kalem, Ar. qalam.
 ge                 n4 'ploughshare'; GEN          qe-s, -bo; -bur; (KK 283).
 gi                 n4 ‘hare’; -yo; -bur; (KK 152).
                                                                                                       qalay            n5   ‘lead’; -bo; no PL; (KK 348); cf. Tu. kalay.
                                                                                                      qanu              ‘two’; OBL    qan;    (KK 559); # q'an.ax ‘two times’; see 4.4.
 qiba               n4 1. ‘cereals’; 2. 'wheat'; GEN         qiba-s; no PL; (KK 238); #
                                                                                                       qaridab          ‘poor, unhappy’; cf. Av. q'waridab.
                    qiba=helu        ‘ritual autumn    dish made    from beans, maize and   rice’,
                                                                                                       qariki           n5 ‘poverty’; -lo; -no PL; cf. Av. q'warfhi.
                     cf. helu.
                                                                                                       qarqala          n5   ‘trunk’; -li; -r; (KK 23); cf. Av. qarq/‘la.
 qimal               [NOM] 'get cloudy’.
                                                                                                       qay              n4 ‘goods’; -li; -no PL.
 qimar.u             ‘cloudy’.
                                                                                                       qay              n4 ‘cabin for a shepherd’; -lo; -la.
 qo                  n5      ‘smoke’; -y; no PL; (KK 442).
                                                                                                       qaézi=awo        [ERG, NOM]        ‘close, press'; cf. Av. qaze.
 qo.daa              [NOM] ‘learn, study’; PL qgo.da-baa.                                              gqom
                                                                                                        )
                                                                                                                        n5 ‘head'; -i; -a; (KK       1).
 qo.no               ‘twenty’; OBL        qo.l; (KK 570); see 4.4.
328 A     Grammar   of Hunzib                                                                                                                                                                         Lexicon 329
qarke.k’            [ERG, DAT] ‘knock’.                                                                 _quttq           ‘extra-marital’; cf. Av. qutis.
qorkxe.l            [ERG, NOM] ‘knock’.
                                                                                                       / quti=b=uwo      [ERG, CONT] ‘promise’; cf. Av. qt.
qasa
 °
                    n4 ‘hornless goat'; GEN            q«sa-s,    -li; -r, -ba; GENPL   q«sa-r-la-s,   _qtiwatab         ‘strong’; cf. Av. qiiwatab, Tu. kuvvet, Ar. qiiwat.
                    q'xs-ba-s.                                                                           qa(da)          irreal conditional       (IRR), see 5.10.2.qasqasu             n4 ‘gravel’; -a; -ar; (KK 68).                                                     _qek              ‘under the head’; cf. qoam.
                                                                                                       _qeqe             [NOM] ‘deteriorate (meat)'.
                                                                                                                 %,
qebéd               nl   ‘blacksmith’; -li; -la; cf. Av.         qebéd.
qecen               n4 ‘competition’; GEN           -li; no PL; cf. Av. dec.                           _qgera            n5 ‘child’; GEN qara-s, no PL but b-iq-ar q'ara, see 3.2.; (KK
qecéndizi=&q(u)     [NOM]       ‘argue, compete’; cf. Av. qgac’andize.                                                   109); # qara-Xo-s ‘umbilical cord’.
qeqq.u              ‘broad      (two-dimensional)';      (KK     525).
qere                ‘down(wards)';       see 4.3.15.
                    n3 'shoulder'; -0; -wa;         (KK 26).                                             a
                    n3 'net (for hunting partridges)'; -ra, -lo; -bur; (KK 331).                                         preterite     (PRET), see 5.6.2.
                    n5 ‘two handfuls’; (-ra); (-bur); (KK 44).                                           -(V)r.u         past participle (PPT), see 5.7.7.
                    n3 ‘palm of hand’            (measure   of length); -a; -a; (KK 42).               rata              ‘come on!'.
                    ‘south, direction of prayer’; cf. Ar., Prs. qibla.                                 rag               n4 'war'; -li; -la; cf. Av. rag.
                    [ERG,    GEN]     'winnow'.                                                          rahat          _n4   'rest'; -li; no PL; # rahat b-uwo            [ERG]    'rest'; cf. Av. rahat, Tu.
                    n3   ‘felt cloak'; -lo; -la; (KK 266).                                                               rahat, Ar. rahat.
                    n5 1. ‘boggy place, marsh’; 2. ‘saliva’; GEN              qiica-s, -li; -r; (KK      rahdtalda       ‘to rest'; cf. Av. rahat, rahat-al-da.
                    416).                                                                              / rah4y           n5 'lock'; -0; -a; (KK 387); cf. Av.            ransy.
qida                n4 'resin, ashes'; -bo; (-wa); (KK 197).                                             rak’ baqiil     n4 ‘row’; cf. Av. rak’.
qo                  n4 ‘difficulty'; GEN         q'oy-lo-s; no PL; cf. Av. qo.                           rak’gey         n4 ‘fun, merry-making';          -li; no PL; cf. Av.        rakgey.
qo.mex.Aik’         ‘goodbye’; cf. Av. qo-mex Aik’ ‘goodbye’.                                            raddd           n4. 'sea'; -bo, -li; -la; (KK 415); cf. Av.             raAad.
qoq’o.daa           [NOM] ‘crow (hen)'; PL q'oqo.da-baa.                                                 raX             n4 ‘territory, land’; -li; -la; cf. Av.         raX’.
qoqodu              n4 'woodpecker';        -a; -ar.                                                     raq’            n4. ‘side’; -li; -la.
qor                 n4 ‘trap’; -lo; -la; (KK 330)                                                        rara            n5   ‘bosom’; GEN        rara-s, -li; no PL.
qoro                n5 'stool'; -i; -wa;        (KK 354).                                                ratal           n5   ‘measure     of weight’; -li; no PL; cf. Av. ratal, Tu. ratl, Ar.,
                    see qo                                                                                               Prs. ratl.
qoy-
qoyta               ‘suddenly, by chance’.                                                               rax             n4 ‘measure        for flour (16 kg.)'; -bo; -ba;         (KK 361).
quci                n5 ‘uvula’; -lo; -ya; (KK 21).                                                       raxas, laxas    n5   'chain'; -bo; -ba; (KK 315); cf. Av. raxxdss.
quiu.k’             [ERG, NOM]         'make branches’.                                                  razi=xq(u)      [NOM]        ‘agree’; cf. Av.   razfAize, Tu.     razi, Ar. radi.
quxu.l              [NOM]        ‘branch out'.                                                           rafal           n4 ‘border, edge’; -li; -la; (KK 467); cf. Av.              rafal.
qunduz              n4 ‘hedgehog’; -a; -a; (KK           156); cf. Av. cunduz,     Tu. kunduz            rae             n5 ‘goat wool’; -a; -a; (KK          72).
                    ‘beaver'.                                                                            roc             n5   ‘rope’; -a, -li; -a; (KK 306).
                    [ERG, NOM]         'mix'.                                                            rogu            n5 'manure’; -li; no PL; (KK 350).
                    n5 ‘widowship'; -lo; no PL; cf. Av. qordélAi.                                        rokuwaa         [GEN,    SUP]     ‘be sorry’; no PL.
                    n5 ‘rouble’; -bo; -ba; cf. Av. gurds, Tu.             kurus.                         trok’u          n5 ‘heart’; -i; -wa; (KK 56); # qéqla-s rok’u ‘yolk’, cf. qéqla; #
                    n5   'the Koran’; -li; -la; cf. Av.          qur‘dn, Tu. kur?an, Ar. qur?an.                         rxk’u r-uhu       ‘grieve, be heartbroken’,         cf. -uhu;    # rok’-Xo    -aqe-k’
                    n4 ‘chest, trunk’; -lo; -ya; (KK 364); cf. Geo.             quti, Prs. quti, Tu.                     ‘remember, repeat’, cf. -aq’e.
                    kutu.                                                                                                [ERG, GEN] ‘thresh’.
330 A      Grammar   of Hunzib                                                                                                                                                                                Lexicon 331
THX                  n5 ‘furrow’; -bo; -ba; (KK 396).                                                                                   [NOM] ‘rise (dough)’; see 2.6.4.
roxu                 n4 ‘a spider-like brownie’; -o; -wa.                                                                               n4 'scabbard'; -li; -wa, -ur; (KK 328).
raze                 n5 ‘word’; -i; -ur; (KK 456).                                                                                      n5 ‘yoke’; -bo, -li; -wa;     (KK      284).
registraciya         né4 ‘registration’; -li; -r; cf. Ru. registracija.                                                                 n5   1. ‘sleeve’; 2 'frontleg of a cow’; -i; -ar; (KK 277).
reg                  n4 ‘fight’; -li; no PL.                                                                                            n5   ‘oesophagus’; GEN       risa-bo-s; -la; (KK 64).
rek                  n5 ‘vomit’; -li; no PL.                                                                                            see ris.
rek                  ‘back, upwards            along a   slope’; see 4.3.16.                                          rodo              n5 ‘dough’; -bo; “wa;       (KK 244).
rekaa, rekax«        1. back, upwards along a slope’; see 4.3.16.; 2. 'from the time                                  rogin             n5 (spring)     wool’; -a; -a; (KK        71).
                     that'; see 5.7.5.                                                                                rogo              n5 ‘bridle’; -li; -wa;   (KK 339).
rek’                 né4: ‘trick’; -li; -la.                                                                          r6xki=b=uwo       [ERG, (DAT/CONT/COM)]                  ‘make love'; cf. Av. réXi.
rek’                 [ERG, NOM]          ‘chatter’.                                                                   roq               n5 ‘load, pack’; -bo, -lo; -ba, -la; (KK 332/333).
rék’arab             ‘comfortable’; cf. Av. rék’arab.                                                                 roxel             n4 ‘joy’; -li; no PL; cf. Av.         réxxel.
rea                  n5 ‘(clarified) butter’; -i; no PL;             (KK 253).                                                          ‘enough,    sufficiently',; cf. Av.     réx‘an.
ré\arab              ‘similar to’; (KK 557); # Sadam-li-A               reAarab        ‘similar to a person’;                           n5 ‘part’; -li; -la; cf. Av. dial. rofel.
                     cf. Av. reA\arab.                                                                                                  [NOM]      ‘show up'; nl rac’a, n2 rive, n4 ruc’u; # 4x ruc-&             ‘belly
rere.k’              [ERG, NOM]          'straighten, rectify’; PL reA.a.k’.                                                            up, on one's back’; see appendix 4.
reke.l               [NOM]      'straighten oneself; PL reA.4.1                                                                         n5 ‘scissors’; -a, -li; -r; (KK 305); cf. -udé’.
reqén                n4 ‘flock of sheep and goats’; -li; -la; (KK 117); cf. Av. reqén.                                                  n5.'stream, brook’, -lo; -ya.
reqél                n5 ‘consent’; -li; no PL; ef. Av. reqél.                                                                            n4 'soul'; -li; no PL; cf. Av. ruh, Tu. ruh, Ar., Prs. ruh.
reqézi=&q(u)         [INOM,     (CONT)]         ‘agree’; cf. Av.     reqéze.                                                             [ERG, (NOM)] ‘belch’; # oAu-l rek ruk’-ur ‘he belched'.
req'ézi=uwo          [ERG, NOM] ‘bring together', plural only; cf. Av. reqéze.                                        ruk’éq=aq(u)       [NOM, SUP] ‘regret, be sorry’; cf. Av. rek’eq’.
res                  n4 'way-out, possibility’; only in: res goé’ 'there is no way-out';                              ruqur.u            ‘long-grown (about hair or beard)’.
                     cf. Av. res.                                                                                     ruy                onomatopeia     of crying, ‘sob sob’.
rese                 [ERG, NOM] 'weave (material)'.                                                                   ruzniyés, ruZniyos      ‘bright green’; see appendix 2.
rigul                n5 ‘bark, crust'; -a; -a; (KK           195).                                                    Toxu              n5   ‘hook, chain through         the chimney’;   -li; -wa.
rive                 [NOM]      'run'; PL ri.yo.@e; # riy&@erAi                  'run (sport)'.
riga                 n5 ‘key’; -i; -ar; (KK 388).                                                  :
rihzi=r=&q(u)        [DAT, NOM]          ‘be fed up, hate'; cf. Av. rixine.
rik                  n5 ‘lard’; -li; no PL.                                                                           -S                genitive    (GEN),   see 3.4.3.
rik                  ‘over there in an upwards direction’; see appendix 4.                                            -s(a)             elative (ELA), see 3.5.
                     ‘translative in an upwardsdirection (postp.); ‘over there in an                                  -sa               -sa, see 5.7.8.
                     upwards direction (adv.); see appendix 4.                                                        sabani            n4 ‘blanket'; -yo; -ya; cf. Geo. sabani.
                     n5 ‘liquid manure,           diarrhoea’; -li; no PL; (KK              100).                      sag(ab)           ‘healthy'; cf. Av. saxab, Tu. sag.
                     n4 ‘wealth’; -lo; no PL; cf. Kum.                rizki, Ar. rizq.                                s4g=uwo            [ERG, NOM] ‘heal’; cf. Av. sdxab.
                     n4 ‘calf (older than one year)’; -i; -ba; GENPL                        riz-ba-s; (KK    125).°   sahla              ‘at one place’.
                     n4 'mercy'; -li; no PL; cf. Av. rahmat,                   Tu.    rahmet, Ar., Prs.               sah               n4   ‘measure     for flour (3 kg.)'; -bo; -ba; (KK       361); cf. Av.   sah.
                     rahmat.                                                                                                            n5 ‘trick, slyness'; -lo; -no PL; cf. Av. ssihirAi, Tu. sahir, Ar., Prs.
                     n4 'mite, tick’; -i; -ba; GENPL               ric-ba-s; (KK        185).                                           sahir.
                     n5 1. ‘thigh’; 2. 'afterleg of a cow’; GEN                      rigla-s; -r; (KK 50).
    332 A     Grammar   of Hunzib
                                                                                                                                                                                                                Lexicon 333    salam Saléykum      greeting between men; the answer is Saleykum salam; cf. Ar.
                                                                                                                                 n5 ‘small stable, cattle-shed'; GEN                  sira-s, DAT     sira-o; -wa;     (KK
                        salam Salajkum.
                                                                                                                                 392).
|   salamat(ab)         1. ‘adult, grown-up’; 2. ‘enough’; cf. Av.            sal4matab; Tu. salamat,
                                                                                                                                 ‘which?’.
                        Ar. salima.
                                                                                                                                 n5 ‘sorrel’; -y, -bo; no PL; (KK 206).
    salawatal           n5 ‘beads used in prayer’; -li; -la; cf. Tu. salavat, Ar. salawat.
                                                                                                                                 ‘immediately’; cf. Ru. srazu.
    sake                [ERG]    ‘defecate’.
                                                                                                                                 ‘how!'; # su di ‘anyhow’.
                        n4 'mint'; -a; no PL; (KK 208).
                                                                                                                                 n4 ‘judge, court’; -li; -la; cf. Ru. sud.
                        n4 ‘possibility, convenience’; -li; no Pl; cf. Av. sanaSat, Tu. san?at,
                                                                                                                                 see suk'u.                      :
                        Ar. sinaSat.
                                                                                                                                     1 ‘man’; GEN     suk’u-s; PL suk’a-ba, -wa;                (KK   110); #
                        n4 ‘journey, way'; -li; -la; cf. Av. sapdr, Tu. sefer ‘time’, Ar. safar.
                                                                                                                                 suk’'u=bidagan ‘hunter’, cf. bidaqan.
                        n5 'manure,      excrements'; -i; no PL;       (KK    99).
                                                                                                                                 ‘who?'; OBL       sa(-y); (KK 483); see 4.2.3.
                        ‘crumbly’.
                                                                                                                                see surba.
                        ‘Soviet'; cf. Ru. sovét.
                                                                                                                  surat         n4 'picture’; -bo; -ba; # surat b-chu                  ‘take a picture’, cf.
                        n4 1. time’; 2. ‘clock, watch’; -bo, -li; -ba. cf. Av. ssa‘at, Tu. saat,
                                                                                                                                -xhu;    cf. Av.    ssurdét, Geo.        surati, Tu. surat, suret, Ar. sura.
                        Ar., Prs. saat.
                                                                                                                _ surba, sura   ‘why?'; see 4.2.3.
                        n4 ‘soap’; -a; -a; # (lac'i n-izaa-Co-s) sxk’um ‘soap to wash
                                                                                                                _ sutu           ERG,    NOM]       ‘cut out’.
                        clothes', # Saraq’a-s sxk’'um or koro           n-izaa-éo-s    sxk’um    ‘soap to       | guxeni
                                                                                                                                n5    ‘attic’; -yo; -ya; cf. Geo.
                                                                                                                                                                sxveni.
                        wash     hands’; cf. Av. ssaptin, Geo.       sap’oni, Tu. sabun, Prs. sabiin.           | su7al
                                                                                                                                n4 ‘question’; -li; -la; cf. Av. sual, Ar.                 Prs. suval.
    seh
                        ‘all.                                                                                    stisu            4 'moss'; -li; -wa.
    sémicka             n5 ‘sun-flower seed’; -li; -r; cf. Ru. sémetka.
                                                                                                                                n4 ‘(male)     fox'; -ro; -bur;         (KK   151).
    sim=b=aqu           [GEN] 'get furious’.                                                                                    -sa, see 4.2.2. -
    sim                 n4 1. ‘fury, malice’; 2. ‘gall bladder’; -a, -lo; (-ya); (KK 97).
    simindi                                                                                                                     SWITCH, see 5.7.5. and 5.7.10.
                        n4 ‘maize’; -yo; no PL; cf. Geo.        simindi.
                                                                                                                 Sarad          Serad, a place between the villages of Gunzib and Tljadal'.
                        n4 ‘bear’; -y; -bur; (KK      149); # si.k’u ‘my little bear’. -
                                                                                                                 sorak’at’A     n4 '(female)       fox'; GEN         sarak’at'a-s; -r; cf. sa.
                        n4 ‘autumn'; -o; no PL; (KK 450); # sibar-o-k(e) ‘set in (of
                                                                                                                 saro           ‘around’;     also saro=saro;         see 4.3.9.
                        autumn)’.
                                                                                                                 saryo          n4    ‘horse’; GEN     saryo-s; -ar; (KK           130).
                        see his.
                                                                                                                 $a.sa          ‘see his.
                        n4 'moth’'; -i; -ba; GEN      sid-ba-la-s;     (KK   180).
                                                                                                                 $a.Sa.qan      see his.
                        n5   ‘sheepskin bag     in which    cheese is made’; -i; -la; (KK 366).
                        n5 ‘cowberries'; -yo; -ya.
                        n5 ‘oats’; -a; no PL.
                        n5 ‘tooth’; -a; -wa;    (KK   17); # sila n-iyaa       [ERG,   DAT]     ite’, cf.
                                                                                                                                n4 ‘town’; -bo, -li; -la; cf. Av.             Sah4r, Tu. sehir, Prs. Sahr.
                        -iyaa.
                                                                                                                                 4 ‘highway’, -yo; -ya; cf. Av.               Sahra,    Prs. Sah-rah.
                        n3 ‘barberries'; -a; no PL;        (KK 221).
                                                                                                                                 4 ‘devil’; -li; -la; cf. Av. Saytén, Tu. geytan, Ar. Saitan.
                        n4 1. ‘fork’; 2. pitchfork’; -a, -li; -wa; (KK          290, 322).
                                                                                                                                 4 ‘(sauce)pan; -lo; -la; (KK 358).                               ‘
    sipi, sip'ii        n3 1. ‘plate to strengthen the edge of the roof; 2. 'pan to bake                    |
                                                                                                                                 4 'manure of horses’; -yo; -ya; (KK                    101).
                        bread    in’; -lo; -ya; (KK 382).
                                                                                                                                [ERG] ‘whistle’.
                                                                                                                                n4    'she-goat (older than           one year)’; -i, -yo; -ur, -ya; (KK             138).
                                                                                                                                n4 ‘thimble’; -a; -ar; (KK 304).
334 A      Grammar   of Hunzib                                                                                                                                                               Lexicon 335
Sat’.daa             [NOM]    ‘whistle; PL Sat’da-baa; cf. 3aKe.                                                 n5 ‘pistol’; -li; -r; cf. Av. tamanéa, Tu. tabanca, Prs. tapanéa.
Seble                n4 ‘rib, side’; -a; -ar; (KK 28).                                                           n5 ‘skin on the milk’; -li; no PL.
Sebu                 n4. ‘liver’; -a; -wa;    (KK 58).                                                           n5 'common evening prayer during the Ramadan’; -li; no PL; Ar.
Sed                  n5 ‘rock’; -i; -la.                                                                         salat at tarawih.
Seddax               ‘long enough (time)’.                                                                       n4 ‘bag, sack’; -li; -r; (KK 367); cf. Av.             tarhd, Tu. torba.
Selu                 n3 ‘horn’; -a; -wa;       (KK 82).                                                          n5 ‘mug’; -lo; -ya; cf. Tu. tas.
Seluk’, Seruk’       n4 'pan-cake'; -a; -a.                                                                      n4 ‘ottoman’; -li; -la; cf. Av. tax, Tu. tahta, Prs. taxt(a).
SeSe                 [NOM]     ‘thicken (liquids)’; Se3e-r.u ‘thick’, (KK 543).                                  [NOM]     'get tired’; PL   tada«.baa.x.
See                  [ERG, NOM] ‘swing (tail); PL 3e.yax.3e; # haywan-li-l mig SeSe-r                            n5 ‘clay, clay mortar’; GEN tadus; no PL; (KK 427).
                     ‘the cattle swung its tail’.                                                                n4 ‘water tube at the mill’; -li; -ur; (KK 391).
Sige                 n5 ‘buckwheat'; GEN Sige-s; no PL.                                                          ‘much’; (KK 504).
Siku                 n3 1. ‘mouth’; 2. bottle-neck'; -a; PL Sik’e-la; (KK 11).                                   n4 'manure     of cattle’; -li; -la; (KK       101).
Sildi                n5 ‘cornelian cherries’; -lo; no PL but r-iq-ar Sildi, see 3.2.; (KK                        [NOM]     'go down,     set (sun)'; # boq tit’-«é ‘west’.
                     222); cf. Geo. Svindi.                                                                      ‘near over there (in a horizontal direction)’; see appendix 4.
Sixe                 [ERG, NOM]          ‘put on (shirt); PL Si.yo.Xe; 8ixe-k’ [ERG, NOM,                        [NOM] ‘be disjointed (about joints)’.
                     AD] ‘ask to put on’; PL 3iX.4-k.                                                            [ERG, NOM]       ‘cover, make      up a bed'; PL tik.a.l.
sixe.l               [ERG,   NOM]        ‘put on (at somebody)’;     PL   &ix..A.1.                              [ERG] ‘spit.
Sima                 n5 ‘grave’; GEN         Sima-s, -li; -r; (KK 403).                                          ‘over there in a horizontal direction’; see appendix 4.
Simori               n4 ‘manure droppings of sheep’; -yo; -ya; (KK 101).                            tit.ke       [ERG,   SUP]   ‘excuse oneself; # oAu-l di-Xo Xau-s                  tik.ke-r ‘he
Sinab                ‘every'; cf. Av. S8inab.                                                                    forgave me’; # Xaa-s tix.k-o ‘excuse me' (Xaa-s < Xodo-s).
Siper                n5 'material to make         roofs from,   slate’; -li; -la; cf. Ru. &ffer.    tix’o.d(o)   ‘over, in a horizontal direction’, see appendix                 4.
siske                [NOM] ‘tremble’; PL &i-yo.3ke.                                                 tiSo         ‘translative in a horizontal direction’ (postp.); ‘over there in a
we,?
sitaxu               n3 1. shoulder-blade'; 2. ‘spatula’; -a; -a.                                                horizontal direction’ (adv.); see appendix 4.
Siyo                 ‘what?'; OBL     sini; (KK 484); see 4.2.3.; # Siyo.n ‘a little, some’.        ti8od, cod   conditional particle (IF); also éod, see 5.10.1; for difference in
vy                                                                                                               stress status, see 2.5.3.
S0Se                 [ERG, NOM]          ‘bandage’; PL 30.wa.3e.
$0?0                 [DAT, NOM]          ‘forget’; no IMP   but derived      S0?0-k’(-o).           ti8o=iixe    [NOM]    ‘manage (in life)' (Ru. vykrutit'sja); n1 ti8o=?iixe, n2
                     n4 ‘mare’; -0; -wa; (KK 129); # Sugu=saryo ‘horse’, cf. saryo; (KK                          tiSo=y=iixe, n4 tiSo=m=uxe;-PL         tiS.a=m=uxe.
                     128).                                                                                       [ERG,   NOM]    ‘roast grain’, see 2.6.4.
                     n4 ‘flute’; -li; -wa.                                                                       [DAT, NOM] ‘prick’; no IMP but derived tiqe-k’(-o); # tiq.or.u n5
                     n4. ‘beads’; -li; -r.                                                                       'prickle’. ,
                     n5 ‘bottle’; -li; -r; cf. Tu. sige, Prs. SiSa.                                              [ERG, NOM]      'make    soft’; cf. tédil-u.
                     ‘thin, flat (about a two-dimensional          object)'; (KK 528); # siisSu                  [NOM] ‘get soft’; cf. tédil.u.
                     moée    ‘temple’.                                                                           ‘soft’; (KK 549).
                                                                                                                 n5 ‘ton’; -li; -la; cf. Ru. ton.
                                                                                                                 n5 ‘gun’; -lo; -ya; # top'i tut’ ‘shoot’, cf. tut’; cf. Geo. topi, Tu.
                                                                                                                 top.                                                                                      taba, -san.                n4 'mattock'; -lo; -ya; (KK 288); cf. Geo.              toxi.
tabasan              n4 ‘frying pan’; -li; -la; cf. Tu. tava, Prs. tawa,
taleh                n4 ‘happiness’; -li; no PL; cf. Av. talih; Tu. talih, Ar., Prs. talif.
                                                                                                                 [NOM] ‘show up’; n1 tac’a, n2 tite, n4/PL tuc'u; see appendix 4.
talihab              ‘happy’; cf. Av. talihab.
336 A     Grammar    of Hunzib                                                                                                                                                           Lexicon 337
tuc'u.l              [ERG NOM]       1. ‘direct, aim, send'; 2. ‘put thread through a                timu             n4 ‘measure of length from the thumb until the little finger’; -a;
                     needle’; PL tuc’.a.l.                                                                            -wa; (KK 45).
tuho.d(o)            ‘far over there (in a horizontal direction)’; see appendix 4.                   tipi             n5 ‘small barrel made from a stump’; -lo; -ya.
tuk’                 [ERG, NOM] 1. ‘deploy’; 2. ‘set up against’; n1 tak’; n2 tik’; n4               tira             n4 ‘bridge’; GEN tira-s; -wa, -ur; (KK 401); # qer-o-s tira ‘collar-
                     tuk’; PL tu.wi&k.                                                                                bone’;     cf. qeru.
tuman                n5 ‘unit of money,        10 roubles’; -a; -a, -la; cf. Tu. tuman.              titu             n3 ‘thorny plant'; -a, -li; -wa; (KK 214).
tuq                  [DAT, NOM] 'listen'; no IMP but derived tuq-k-o.                                -fo              see -d(o).
tuq                  [NOM, CONT] 1. ‘lean on’; 2. ‘be busy, bother’; n1 taq; n2 tiq;                 tok’'ab          ‘more, further'; with negation only; cf. Av. t'k’ab.
                     n4 tuq, PL tu.wé.q.                                                             -fo.n           see -do.n.
tugq.le              [ERG NOM COM] 1. ‘put on’; 2. ‘saddle’; # oAu-l baba-l-gur                      toqti           n4 ‘he-goat (older than one year)’; -lo; -ya; (KK 137).
                     kima tugle-r ‘(s)he put cheese on the bread’.                                   fo3i            n4 1, ‘animal lips’; 2. ‘protruded human lips that look funny’; -lo;
tus                  ‘come with me’; n1        tas, n2 tis, n4/PL   tus; no other forms    of this                   -ya.                                                 :
                     verb known; see appendix 1.                                                     tot             n4 ‘fly’; -i; -a; (KK 176); # nucu-bo-s tét’ ‘bee’, cf. nucu; (KK
tuSban,     tu3man   ni   ‘enemy’; -li; la; cf. Av. tuSman, Tu. diigman,       Prs. duSman. °                        178).
tude                 [NOM, CONT] ‘touch’; n1 taia, n2 tie, n4 tude, PL tu.wade.                      tubaralda       ‘well-closed'; cf. Av. t'ubarab.
tuSe.l               [ERG, NOM]       1. touch; 2. 'paint'; n1 teal, n2 tiSel, n4 tuSel, PL          tubdzi=tiwo     [ERG NOM] ‘fullfill'; cf. Av. tubaze.
                     tuS.a.L                                                                         tucu            [ERG, NOM] ‘press, wring out'.
tuw«c’a              {[NOM, AD]     ‘look’; n1 ta«c’a, n2 tiyote, n4 tuwac’a, PL tuwac’a;            tugo            n5 ‘millet’; GEN         t'ugo-s; no PL; (KK 240).
                     see apendices 1 and 4; IMP also tax, tiyx, tuwa, see 5.6.7.                                     [ERG,' NOM]         'throw, shoot’; n1 tat’, n2 tit’, n4 tut, PL tuwé&;
tuxu                 [ERG, DAT,     NOM]       ‘feed’; n1 taxa, n2 tixe, n4 tuxu; # iyu-l 02Z-di-i                   # deno tut’ [NOM]            ‘stir up’; # deno tut-k’e [ERG, NOM]      ‘wake
                     hi tixe-r, Af tuxu-r 'mother fed the boy with milk, with water’.                                up’; # tu.wa.t.i ‘catapult’; # Xod tiyo.t\i ‘stone throwing river',
tedu                 n5   'cream'; GEN       tadus; no PL; (KK 254).                                                 cf. Xodu; # tu.wé&ter-Ai ‘shooting (sport)’.
                                                                                                                     n4 ‘well, spring’; -li; -la; (KK 417).
                                                                                                                     [ERG, NOM] 'chop, fell’.tadigun              ‘yet, still’; cf. Av. tade-gun.
takani               n5   ‘glass'; -yo; -ya; cf. Ru. stakan.
                                                                                                                   _ ni     ‘teacher’; -li; -la; cf. Ru. uditel’.
take                 [ERG, NOM] ‘milk’.
                                                                                                                     [ERG, NOM]          ‘cut, slice, chop’; PL -u.wae;   # xo r=u.w«.c'i
tanin                ‘silent’.
taxe, taxi           n4 ‘wild boar’; -lo; -ya.                                                                       ‘meatchopper'.
                                                                                                                     ‘nine’; OBL      util;   (KK 566); see 4.4.
taSam                n5 ‘taste’; -li; -l; cf. Av. taSaém, Tu. ta?m, Ar. ta?m.
taSamab              ‘delicious’; cf. Av. taSdmab.                                                                   [ERG, NOM] ‘spoil, destroy, Kill’; PL -u.wa.hle; # qara r=uh.le-r
tenk                 n5 ‘cloth under the saddle’; -li; -la; cf. Av. tenk.                                            Xi ‘abortion’.
                     n5 ‘book’; -li; -la; cf. Av. tex.                                                               [NOM] ‘die’; PL -u.wa.he.
teX
                                                                                                                     [NOM] ‘break, bend’.
tiga                 n4 ‘he-goat'; -i, -li; -ar, -ba; (KK 136).
tik’aman             see kit'aman.                                                                                   [ERG, NOM] ‘break’.
                     n5 ‘small sour plum (Ru. melkaja alyéa)'; -yo; no PL; (KK 219);                                 [NOM]       ‘end (smth invisible, immaterial), tear’; PL -u.wé&.X; -tix-
                                                                                                                    ke      [ERG,   NOM]      ‘make
                     cf. Geo. t'qmali.                                                                                                                end, rob’.
 tima                n4. ‘nit’; -i; -ar; (KK    188).
338 A      Grammar   of Hunzib                                                                                                                                                                        Lexicon 339-ux=axe.l             [ERG, NOM]          tear’; n1 uX=?axe.l, n2 y-uX=y=axe.l, n4 b-                       -tixe=tuc’=k’e    [ERG, NOM] 'swing back one's arm’; not used with nl or n2.
                        ‘=b=axe.l, PL b-uX=b=ax.a.], cf. -uX, -axe.l.                                       -tixe=ttiq        [NOM] ‘start, begin’; nl iixe=tSq, n2 y-iixe=tiq, n4 m-uxe=tigq, PL
unti                  n4 ‘disease’; -lo; -ya; cf. Av. tinti.                                                                  m-ux.a=tu.wé&q.
urgel                 n4 ‘thought, idea’; -li; -la; cf. Av. urgel.                                          izu=tit           [NOM] ‘laugh without stopping’; n1 dizu-t’st, n2 y-izu=tit, n4 _m-
urgezi=éq(u)          [NOM,    AD/SUP]         ‘think, consult’; cf. Av. tirgize.                                             uzu=ttt, PL m-uz.a.tiit’.
urgezi=iwo            [ERG, NOM]          ‘invent’; cf. Av. urgize.
ustar                 nl   ‘master’; -li; -la; cf. Tu. usta, Prs. ustad, Ru. master.
utaxi                 n5 ‘large room’; -yo, -bo; -ya; cf. Geo. otaxi, Tu. oda, otag.
-ute=uk’e             [NOM]     ‘gather’; nl ute=?uk’e,          n2 y-ute=y=uke,        n4 b-ute=b=uke,                      nl   ‘male cousin’; -li; -la; cf. Av.     waccSal.
                      PL b-ut.a=b=u.wa«.k’e.                                                                                 [interj.] expressing admiration or amazement,                ""My'.
                      [NOM]     'sleep, go to bed’; PL -u.wét.                                                               [interj.] expressing admiration or amazement,                ‘My God’.
-ut.Ke.l              [ERG, NOM] ‘put to bed, lay down’; PL ut’k.4.l.                                     | warawat=iwo      [ERG, NOM] 'steal'; cf. Ru. vorovat'.
-uwo                  [ERG, NOM]          ‘do, make'; PL uw.a.                                              warcli           n5 ‘(large) through’; -yo; -ya; cf. Geo.           varcli.
                                                                                                          __warya            n4 ‘small hen three, four month old, not yet laying egs'; -li; -r;
a                                                                                                                            cf. Geo.    varia.
                                                                                                            wasi             n4 ‘will’; -lo; -ya. cf. Av. wassfyat, Tu. vasiyet, Ar. vasiyat.
-ticu                 [NOM]     ‘melt’.                                                                   | wat'an           n4 ‘homeland’; -li; -la; cf.    Av. watdn,        Tu. vatan, Ar., Prs. watan.
-ticu                 [ERG, NOM]      ‘hide, conceil, steal’; PL -ii.wa.ce; -iicu-laa [NOM]               __way              [interj.] expressing amazement and dismay, 'My'.
                      ‘hide onself'; PL -dicu-la-baa; -iicu-laa-k’ [ERG, NOM] ‘hide, put                  | wazi             n5 ‘vine’; -lo; -ya; cf. Geo. vazi.
                     away’;    PL -iicu-la-baa-k’.                                                        | wazir            nl 'wazir, advisor’; -li; -la; cf. Tu. vezir, Ar. vazir.
-ticu.l               [ERG, NOM] ‘let melt’.                                                                “wie             plural infix (PL), see 5.5.
~TEXKOKX              [NOM]     ‘slumber’; PL -itt«.baa.x; # tiéxox.i 'man who sleeps a                    -WXK              see -yau.
                      lot'.                                                                                wedra             n4 ‘bucket’ -li; -r; cf. Ru. vedro.
-tige                 [NOM]     ‘run’; PL -i.w«.ée; # i.wo.ti ‘fugitive, PL m-u.wk.ci-ya.                 | wenaxi           n4 ‘vineyard’; -yo; -ya. cf. Geo. venaxi.
-iiq                  [ERG, NOM]          ‘eat’; PL -ii.wé&.q.                                            __were             ‘beware''.
-tide                 [NOM]     ‘bend, turn’; PL -ii.wa.qe;                                                wertal6t          n4 ‘helicopter’; -li; -la; cf. Ru. vertalét.
-tide.l               [ERG, NOM] ‘bend’, PL iiq’.4..                                                       werxu             n4 'poplar'; -li; -wa; cf. Geo. verxvi.
-tiqe=nucu            [NOM] ‘be offended’ (litt. ‘have to bend’); nl tiqe=nac’a, n2 y-                                       ‘whole’; cf. Ru. ves’.
                      fiqe=nit’e, n4/PL m-ude=nuc'u.                                ,                                        nl 'shepherd, cowboy’; -li; -r; (KK 115); cf. Av. wex.
-iixe                 [NOM]    1. ‘turn’; 2. ‘start, begin’; 3. ‘slip into’ PL -ti.wa.xe; #                                  n5 'shepherdship’; -lo; no PL; cf. Av. weXAi.
                      kir.k’ar=iixe ‘turn around several times, wander, take a walk’; #                                      nl ‘doctor’; -li; -la; cf. Ru. vraé.
                      saro -iixe ‘surround’.                                ,                                                linterj.] expressing admiration or amazement,                ‘My God’.
                      [NOM,     CONT]       'turn into; PL -ii.wa.xe.                                                        n4 ‘dog’; -y; -ba; GENPL       wa-ba-s;     (KK      139).
-tixe                 [ERG, NOM}          1. ‘slaughter’; 2. ‘seize’; PL -ii.wa.xe.                                          n5 1. ‘day’; 2. ‘rain’; -i; ya; # wad-i-i      ‘the wole     time’; (KK 433,
-tixe=axe             [NOM]     1. 'walk around,        strawl' 2. ‘behave'.                                                 452).
-ixe.l                [ERG    NOM]        1. ‘turn’; 2. ‘begin, start, switch on; 3. ‘include’; PL                           ‘always’; cf. wada.
                      -iix.aJ; # k’dr=iixel      'turn over, turn on one's side’.
                      [ERG, NOM, CONT] ‘turn into’; PL -aix.4.1.
-iixe=nite            [NOM] ‘dislocate one's joint’; PL -iixe=ni-ya.@e.
340 A Grammar of Hunzib
                                                                                                                                                                                               Lexicon 341R                                                                                                                          n5 ‘(chest)nut'; -lo; no PL but ‘r-i?er-ar xili, see 3.2.;
                                                                                                                                                                                      (KK 226); cf.
                                                                                                                            Geo. (t)xili.
kAdizi=k&q(u)     [NOM]    ‘wander    around’; cf. Av. Xwédize.                                                             ‘dear, precious’; # xira -iqe [DAT, NOM] ‘to be dear'; cf. Av.
Xalazi=awo        [ERG, NOM]       'swing, hit’; cf. Av. Xwa%éze.                                                           xxird. |                           :
ili               n5 ‘floor cloth’; -yo; -ya.                                                                               ‘dear, precious’; PL -la. cf. Av. xxirfyab
nen
iRzi=WO           see kikzi=awo.                                                                                            ‘morning, early’; -0; (KK 454); cf. xi8o, xi3-a-
                                                                                                                                                                       xis X; # xiSaX (-0)-k(e)
                                                                                                                           [NOM] ‘become morning’.
x                                                                                                                          [NOM] ‘become light, morning’.
                                                                                                                           [NOM] ‘become light, morning"".
xa                ‘surely’; see 6.10 and 2.5.3.                                                                            1. 'tomorrow’; 2. 'the next day'; (KK 501).
xabar             n4 ‘story’; -li; -la; # xabér m-iye ‘tell a story’, cf. - ye; cf. Av.                                    n4 ‘family’ (Ru. semja); -li; -la; cf. Av.       qizan.
                  xxabar, Tu. haber, Ar. xabar.                                                                            [ERG, NOM, SUP] ‘change’; PL xi.ya.Ze.
xadur             ‘Tuesday’; see appendix 3.                                                                               [ERG, NOM]        ‘leave behind'; PL xi.wa.ce.
xal=b=uwo         {ERG] ‘pay attention’; cf. Av. xxal.                                                                    n5 ‘dew’; GEN        xida-s; no PL; (KK 432).
    xali                                              -yo; no PL.
                  n5 'goosefoot (herb)';'. «lo, -lo, -yo;                                                                 [NOM]   ‘get grey'; PL xi.da-baa.
    xaliga        n4 ‘carpet’; -li; r; (KK 352); # xalita=Zo ‘carpet.thing’; cf. Av.                                      [DAT] ‘tickle’.
                  xalféa, Kum. xaléa, Tu. hali, Prs. qali(éa).                                                            n4 ‘tendon’; -li; -wa;     (KK 65).
    xalq’         n4 ‘people’; -li; no PL; cf. Av. xalq, Geo. xalxi, Tu. halk, Ar. halq.                                  n3 ‘trousers’; -a; -wa, xike-la; (KK 265).
    xake          [NOM, DAT] ‘hit (accidentally)’.                                                                        n4 ‘breast'; -a; -a.
                  [ERG, NOM] ‘hit (on purpose)’.                                                                          n5 ‘lentil’; -a; no PL.
                  [ERG, DAT] ‘reproach’.                           ;                                                      n5 'snot';     GEN xida-s; no PL; (KK 95).
    xan            nl ‘khan; -li; -la; cf. Av. xan, Tu. han, Prs. xan.                                                    n5   ‘meat’; -lo; no PL; (KK 256); # xo=c’a         'meat and   the like'; #
    xank’al        n5 ‘khinkal, dumplings (stuffed or not with meat, cheese or                                            mig-a-s xo ‘fat tail' (Ru. kurdjuk), cf. mig.
                                                                                                    xo%a.laa
                   herbs)'; -a; -a; (KK 259); cf. Av. xxink’4l, Geo. xinkali.                                             [NOM]       ‘slumber'; PL xoéa.la-baa.
                                                                                Tu.                 xoke
    xarabas        n4 ‘slave, worthless animal’; cf. Av. garavas, Kum. garavas,                                           [ERG] ‘snore’.
                                                                                                    xor
                   karabaé.                                                                                              n4 ‘ram’; -i; la; (KK      119).
     xasi          n5 ‘yeast’; -lo; ya; cf. Geo.     xasi.                                          xO.raa               [NOM]        ‘snore’; PL xo.ra-baa.
     xat (ya       n5 ‘cup’; -li; -r.                               ctu                             xott.u               ‘thick (threedimensional)';        (KK 527).
     xazyaystwa    n4 ‘household’; -li; no PL; cf. Ru. xozjajstvo.          2                       xOxe, xoxe           n4 ‘tree’; -i; -na; (KK 190).
                   nl ‘landlord’; -yo; -ya; # xazyayn- Ai.n5  ‘landlords hip'; -lo; no PL;          xdtoxo,    xot'oxo   n4 ‘frog’; -a; -ar; (KK 171); # Xod-i-s xdt’oxo ‘tortoise’, cf.
     xazyayn(i)                                                                                                                                                                          Xodu.
                   ef, Ru. xozjajn.                                                                 xuder                n3 1. ‘part of a spindle’; 2. ‘joint’; -a; -a.
                   n3 ‘molar tooth’; -a; -a; (KK 19).                                                                    [ERG, NOM] 1. ‘drink’; 2. ‘smoke’; PL xu.w&.x.
                   n4 ‘onion’; -0; -wa; (KK 228); cf. Geo.           xaxvi.                                              n4 ‘root’; -a; -a; (KK     196).
                   ‘thin, lean’.                                               7                                         [NOM]        ‘drink, get drunk’; PL xu.ra-baa.
                   n4 1. ‘pincers’; 2. ‘grasshopper’; -i; -ba; GENPL          xdc’-ba-s; (KK 184,                        n5 ‘date-plum’; -li; -r; cf. Tu. hurma, Prs. xurmi.
                   314).                                    “sa touickit: ef Aw                                          n5 'saddle-bags'; -li; -la; cf. Av. xxulZal, Geo. xurdZini,
                                                                                                                                                                                           Kum.
                   n5 ‘quickness, speed’; -lo; no PL; # xexAiLXo ‘quickly’; cf. Av.                                      xurZun, Tu. hurcun, Prs. xurjin.
                    XXEXXxAi.                                                                                            [ERG, NOM]        ‘gnaw,   nibble’; PL xu.wa.xe.
      xex.sa        ‘quickly’; (KK 502); cf. Av. xxéxxab.                                                                ‘shallow’.
340 A         Grammar   of Hunzib
                                                                                                                                                                                                            Lexicon 341R                                                                                                                                      n5 ‘(chest)nut’; -lo; no PL but r-i?er-ar xili, see 3.2.; (KK 226); cf.
                                                                                                                                       Geo. (t)xili.
RAdizi=kq(u)            [NOM]  'wander around’; cf. Av. Xwadize.                                                                       ‘dear, precious’; # xira -iqe [DAT,        NOM]      'to be dear’; cf. Av.
Xalazi=awo              [ERG, NOM] ‘swing, hit’; cf. Av. xwavéze.                                                                      xxird.
Kili                    n5 ‘floor cloth’; -yo; -ya.                                                                                    ‘dear, precious’; PL -la. cf. Av. xxirfyab
aes
RiKzi=uwo               see kikzi=awo.                                                                                                 ‘morning,       early'; -o; (KK 454); cf. xi8o, xi3-a-X; # xi8aX‘(-o)-k(e)
                                                                                                                                       [NOM]        ‘become morning’.
x                                                                                                                                      [NOM]        ‘become light, morning’.
                                                                                                                                       [NOM]        ‘become light, morning’.
                        ‘surely’; see 6.10 and 2.5.3.                                                                                  1. ‘tomorrow’;      2. ‘the next day';   (KK 501).
                        n4 ‘story’; -li; -la; # xabaér m-iye ‘tell a story’, cf. -iye; cf. Av.                                         n4 ‘family’ (Ru. sem’ja); -li; -la; cf. Av. qizdn.
                        xxabar, Tu. haber, Ar. xabar.                                                                                  [ERG, NOM,         SUP]   ‘change’; PL xi.yo.Ze.
                        ‘Tuesday’; see appendix 3.                                                                                     [ERG, NOM]         ‘leave behind'; PL xi.we.ce.
                        {ERG]     'pay attention’; cf. Av. xxal.                                                                       n5 'dew'; GEN xida-s; no PL; (KK 432).
                        n5    'goosefoot (herb)'; -lo, -yo; no PL.                                                                     [NOM] ‘get grey'; PL xi.da-baa.
                        n4 ‘carpet’; -li; r; (KK 352); # xalita=Zo 'carpet.thing’; cf. Av.                                             [DAT] ‘tickle’.
                        xaliéa, Kum. xaléa, Tu. hali, Prs. qali(a).                                                                    n4 ‘tendon’; -li; -wa; (KK 65).
                        n4 ‘people’; -li; no PL; cf. Av. xalq, Geo. xalxi, Tu. halk, Ar. halg.                                         n3 ‘trousers’; -a; -wa, xixe-la;     (KK 265).
                        {NOM,       DAT]    ‘hit (accidentally)’.                                                                      n4 ‘breast’; -a; -a.
                        [ERG, NOM] ‘hit (on purpose)’.                                                                                 n5 'lentil'; -a; no PL.
                        [ERG, DAT]         ‘reproach’.                                                                                 n5 'snot';      GEN xida-s; no PL; (KK 95).
    xan                 nl ‘khan’; -li; -la; cf. Av. xan, Tu. han, Prs. xan.                                                           n5 'meat'; -lo; no PL; (KK 256); # xo=c’a            'meat and   the like’; #
    xank’al             n5 ‘khinkal, dumplings (stuffed or not with meat, cheese or                                                    mig-a-s xo ‘fat tail’ (Ru. kurdjuk), cf. mig.
                        herbs)'; -a; -a; (KK 259); cf. Av.           xxink’dl, Geo. xink’ali.                                          [NOM]    ‘slumber’; PL xoéa.la-baa.
    xaraba3             n4 ‘slave, worthless animal’; cf. Av. ZaravaS, Kum. qarava3, Tu.                                               [ERG] ‘snore’.
                        karabaé.                  =                                                                                    n4 ‘ram’; -i; la; (KK 119).
    xaai                 n5 ‘yeast’; -lo; ya; cf. Geo.       xasi.                                                                     [NOM] 'snore'; PL xo.ra-baa.
    xat'@)ya             n5 ‘cup’; -li; -r.                                                                                            ‘thick (threedimensional)'; (KK 527).
    xazyaystwa           n4 ‘household’; -li; no PL; cf. Ru.           xozjajstvo.                                 __.           ;     n4 ‘tree’; -i; -na; (KK 190).
    xazyéyn(i)           nl ‘landlord’; -yo; -ya; # xazyayn-Ai.n5 ‘landlordship’; -lo; no PL;                  _    x6toxo,   xotoxo   n4 ‘frog’; -a; -ar; (KK      171); # Xod-i-s xdt'oxo    ‘tortoise’, cf. Xodu.
                         cf. Ru. xozjajn.                                                                                              n3 1. ‘part of a spindle’; 2. ‘joint’; -a; -a.
                         n3 ‘molar tooth’; -a; -a; (KK 19).                                                                            [ERG, NOM]         1. ‘drink’; 2. ‘smoke’; PL xu.wé&.x.
                         n4 ‘onion’; -0; -wa; (KK 228); cf. Geo.            xaxvi.                                                     n4 'root'; -a; -a; (KK 196). .
                         ‘thin, lean’.                                                                                                 [NOM]    ‘drink, get drunk’; PL xu.ra-baa.
                         n4 1. ‘pincers’; 2. 'grasshopper’; -i; -ba; GENPL             xdc’-ba-s; (KK   184,                           n5 ‘date-plum’; -li; -r; cf. Tu. hurma, Prs. xurma.
                         314).                                                                                                         n5 '‘saddle-bags'; -li; -la; cf. Av. xxulZal, Geo. xurdZini, Kum.
                         n5 ‘quickness, speed’; -lo; no PL; # xexAi.l.Xo ‘quickly’; cf. Av.                                            xurZun, Tu. hurgun, Prs. xurjin.
                         xxExxAi.                                                                                                      [ERG, NOM]         'gnaw, nibble’; PL xu.we«.xe.
    xex.sa               ‘quickly’; (KK 502); ef. Av. xxéxxab.                                                                         ‘shallow’.
342 A      Grammar   of Hunzib                                                                                                                                                         Lexicon 343
xdska                {ERG, NOM]       ‘scratch’.                                                               n4 ‘hall’ -li; -la; cf. Ru. zal.
x3s.daa              [NOM]     ‘scratch (oneself)'; PL x3s.da-baa.                                             [NOM] ‘cool down’; zal-k’e [ERG, NOM]                'make cool down’.
                                                                                                               n5 ‘wind’; -i; -ya; (KK 446).
                                                                                                              see zaban.
y
                                                                                                              n4 ‘future’; -li; no PL; (cf. Tu. zar, Prs. zar?).
                     see -i.                                                                                  n4 ‘harm’; -li; no PL; cf. Av. zardr, Tu. zarar, Ar., Prs. darar.
y
-y-                  see -i.                                                                  zatt.u          ‘naked’; (KK 537).
ya                   (not)  only'; see 3.7.5; for stress status, see 2.5.3.                   zazaa           [NOM] 'get sore (mouth)'; PL zaza-baa.
ya                   ‘or’; # ya...ya ‘either...or', see 6.8; for stress status, see 2.5.3.    zexba           ‘this year'.
                             [inter] ‘My God’, cf. beterhan, allah.                           zeti            n5 ‘vegetable oil’; -lo; no PL; cf. Tu. zeytin, Ar., Prs. zaitiin.
ya=bet'erhan=allah
yacial               n2 ‘female cousin; -li; -la; (KK 105); cf. Av. yaccfal.                  zigéri=b=ochu   [ERG] ‘moan’.
yaqut                n5 ‘precious stone’; -li; -la; cf. Av. yaq'iit, Tu. yakut, Ar., Prs.     zigd4ri=b=uwo   [ERG] ‘moan’.
                     yaqut.                                                                   zigizagi        n5 ‘harrow’; -yo; -ya; (KK 289).
yarag                n5 ‘weapon’ (Ru. oruZie); -li; -la; cf. Av. yarég, Tu. yarak.            zirka           [NOM] '‘tremble'.
yasin                n4 ‘prayer before dying’; -li; no PL; cf. Av. yasén, Tu. yasin, Ar.      ziza            n5 ‘thorn’; -li; -r; (KK 213).                     ya-sin.                                                                  zita.laa        [NOM]       ‘stretch oneself when one is sleepy’; PL zi?a.la-baa.
 yati                 ‘after all'; see 6.8.                                                   zi?ar.u         ‘small (plants)'.
                      ‘weak, poor’; cf. Av. yaziqab, Tu. yazik.                               zok’o           n3   ‘mushroom’;      -a; -wa; cf. Geo.     zok’o.
 yaziqab
    ~yt-              plural infix (PL), see 5.5.                                             zude            n5 'stump'; -bo; -wa; (KK 198).
                                                   see 3.6.1., also for -waxx                                 [ERG, NOM]          'shake off dust'; PL zu.wé&k’.
    -yau              comparative     (COMP),
    yacu              n3 'saliva'; -a; no PL; (KK 94).                                                        n5 ‘grain-chute at a mill’; GEN           zuk’la-s, -li; -r; (KK 391).
                      n3 1. ‘broth’; 2. ‘porridge’; -i, -li; no PL (KK 258); # yaqu=miq’                      ‘be’; see 5.8.
    yaqu
                      n4 ‘liquid dishes’.             .                                                       n4 'zourna’; -li; -r; cf. Av. zurma,         Geo. zurna, Ru. zurna, Tu.
                      n3 ‘ashes’; -a; no PL; (KK 443).                                                        zurna, Prs. zurna.
    yoru
    yik.as, yxkay&s, yxkayos           ‘light grey’; see appendix 2; cf. yéAu.                                ‘by force’; cf. Av. zilmu, Ar. zulm.
                      anaphoric (ANAPH), see 4.2.2.                                                           [NOM] ‘appear to be, probably be’; see 5.8.
                      n4 'ambler'; -li; 1; # yurga=saryo ‘horse’, cf. saryo; cf. Av. yurga,                   [DAT, NOM] ‘find’; (PL za.wé&.); no IMP but derived zaj-k-o.
                      Kum. yorga, Tu. yorga.
                                                                                              zaXKay          n4 'ring (with precious stone)’; -0; -a; (KK 271).                      anaphoric (ANAPH), see 4.2.2.                                           zdXa, zdXa      n4 ‘finger’; -a; -la; (KK 53); # b-iqqu zSXa ‘thumb’;             # b-xxzke-s
                                                                                                              zdxa ‘middle finger’; # cér goys.u z3ka ‘ringfinger’.                       ‘probably’, see 6.8 and 2.5.3.
                                                                                                              emphatic (EMPH), see 6.8.
    zaban,   zaman     n5 ‘time’; -li; no PL; # zaban=safat n5 ‘time’, cf. saat; cf. Av.
                                                                                                              reflexive   (REFL), see 4.2.6.
                       zaman, Tu. zaman, Ar., Prs. zaman.
                                                                                                              n5 ‘bushes’; -lo; -ya; cf. Geo. dZagi.
    zahru              n4 ‘poison’; -li; -wa; cf. Av. zéhru, Tu. zehir, Ar., Prs. zahr.
                                                                                                              Zhagindo, proper name occurring in poems and tales; -a.
    zahmathi           n5 ‘difficulty’; -lo; no PL; cf. Av. zahmaai.
                                                                                                              n4 ‘community gathered together’; -li; no PL. cf. Av. ZamaSat,
    zahmat(ab)         ‘difficult’; cf. Av. zahmétab, Tu. zahmet, Ar., Prs. zahmat.
                                                                                                              Tu. cemaat, Ar. jamaSat.
    zake               n4 ‘young buffalo’; -li; ya.
344 A    Grammar of Hunzib                                                                                                                                                                                  Lexicon 345
                                                                                                                Sadlu             n4 ‘discipline '; -li; no PL; # Sadlu=nizam
Zami                 n5 ‘bowl, plate’; -lo; -ya; cf. Geo.       dZami.                                                                                                                  n4 ‘discipline’, cf. nizam;
                                                                                                                                  cf. Av. Sadil, Tu. adil, Ar., Prs. Sadl.
Zara                ‘n4 ‘ice’; -i; -1; (KK 436).
                                                                                                                SdgarAi           hpl ‘relatives’; -lo; no PL; cf. Av. SagarAi.
Zarder              Zharder,    a place near Gunzib.
                                                                                                                Saldmadi          n5 ‘amazement’;       -lo; no PL; cf. Av. Saldmadi, Tu. alamet, Ar., Prs.
Zart                n4 ‘eye of a lock; -li; -la.
                                                                                                                                 Salamat.
Zayran              n4 1. ‘gazelle’; 2. ‘nickname       for a cow’; -li; -la; cf. Av. Zayran,
                                                                                                                Sali             Ali, proper name; cf. Ar. Sali.
                     Geo.   dZejrani, Tu. ceylan.
                                                                                                                Samal            n4 ‘behaviour’; -li; no PL; cf. Av. Samal, Tu. amel, Ar.,
                     n5 ‘pus’; -li; no PL; (KK 91).                                                                                                                                        Prs.
                                                                                                                                   Samal.
                     [NOM]     ‘fester, discharge pus’.                  «
                                                                                                               Saqilab, S4qluyab         ‘smart’; cf. Av. Saqjilab.
                     n3  ‘mane’; -a, -li; -wa; (KK 77).
                                                                                                               §aqlu             --n4 ‘mind’; -li; no PL; # iman=Saqlu ‘belief and mind’,
                     ‘because’ (FOR), see 3.6.2.                                        .     .                                                                                           cf. iman; cf.
                                                                                            # Zek.¢or                            Av. Saqlu, Tu. akil, Ar., Prs. Saql.
                     ‘now'; # Ze-n 'still'; # Ze dandi      ‘just now,       only now’;
                                                                                                               Sardq             n4 'stack’; -bo, -li; -ba; (KK 399); cf. Av. Sardq, Kum. araq.
                     ‘until now’; # Ze=zaban        ‘nowadays’,    cf. zaban.
                                                                                                               Saraqa            n4 ‘vodka; -~GEN Saraq/a-s, -li; -r; cf. Av. Saraqii, Geo. araqi, Tu.
                     ‘this time’.                                                  -_              _
                                                                  [ERG, NOM]        ‘fry’; PL ZeZa-
                                                                                                                                 raki, Ar., Prs. Saraq.
                     [NOM]     ‘fry’; PL ZeZa-baa; ZeZaa-k’
                                                                                                               Sarza             n4 ‘complaint’; -li; -r; cf. Av. Sarz, Ar. arza?.
                     baa-k’.
                                                                                                               Satami            n5 ‘peach’; -yo; -ya; cf. Geo. at’ami.
                     n5 ‘pocket’; -lo; -ya; cf. Geo. dzibe, Tu. cep, Prs. jéb, jib.
                                                                                                               §at'idab          ‘spacious’; cf. Av. Sat'idab.
                     see Zu.
                                                                                                               Stiri             n5 'richess'; -lo; no PL; cf. Av. Sat’fAi.
                     see Zu.
                                                                                                               SatiLrax’         n4 ‘plain, spacious land’; -li; -la; cf. raX, Sat'idab.
                     see Zu.
                                                                                                               Sayib             n4 ‘blame, shame'; -li; no PL; # Sayib b-aq(u)
                     n5 ‘thing’; GEN        Zoy-lo-s; -bur; (KK 470).                                                                                                                        [NOM]    ‘be
                                                                                                                                ashamed’; # Sayib b-uwo [ERG, NOM]                   ‘blame’; cf. Av. Sayib, Tu.
                     n5 ‘window’;     -i; -a; (KK 375).
                                                                                                                                ayip, Ar., Prs. Saib.
                     n5 ‘stick’; -lo; ya; (KK 300); cf. Geo.        dZoxi.
                                                                                                               SaySat           Ayshat,  proper name; OBL -i; cf. Ar. Saiga.
                     see Zo.
                                                                                                              SaZdah            n4 ‘dragon’; -li; -la; cf. Av. aZdaho, Prs. aZdaha.
                     ‘self; OBL     Zini-; PL Zu-ru; OBLPL        Zide-; (KK 481); emphatic            form
                                                                                                              Sel.k’e           [ERG, NOM] ‘finish’; cf. Av. Séla.
                     Zin.Sin-, see 4.2.6. and 6.7.
                                                                                                              Sel.le            [NOM,     DAT]     ‘be enough’; cf. Av. Séla.
                     WITH,     see 3.6.5.
                                                                                                              Senqab            ‘deaf; (KK 532); cf. Av. Sinqab.
                      [NOM,    SUP]   ‘get used, be accustomed’.
                                                                                                              Sénq)izi=&q(u)    [NOMI] ‘become deaf’: cf. Av. Tinghize.
                      [ERG, NOM,      DAT]     ‘learn, show’.
                                                                                                              Senzer            n4 ‘enclosure to milk sheep         in’; -a; -a, -la; (KK 393); cf. Av.
                                                                                                                                SenzZer.
                                                                                                              Sézefan           ‘enough’; cf. Av. Sézefan.
                                                                                                              Sézi=&q(u)        [NOM] ‘grow up’; cf. Av. Séze.
 §4(b)dal(ab)         ‘silly’; cf. Av. Sa(b)dalab, Tu. aptal, (Ar. abdal?).                                   %ézi=two          [ERG, NOM] ‘grow’; cf. Av. Séze.
 SabdaélAi=k&q(u)     [NOM] ‘get mad’; cf. Av. Sabdalhi.                                       }              %6loqan(ab)       ‘young’; cf. Av. Soléqanab.
 Sadala.k’u           nl, 2 ‘silly person’; GEN       Sadalak'u-s; -wa; cf. Av. Sa(b)dalab.                   Sork’en           n4 ‘female lamb (older than one year)’;- a, -li; -la; (KK 121); cf.
 Sadim                nl, 2 ‘person, mostly       referring to a woman’; -li, -la; cf. Av.
                                                                                                                                Av. Sork’k’én.
                      Sadan,   Tu. adam, Ar., Prs. adam.                                                      Suc'eri -         n4 'sucking-pig'; -yo; -ya; (L?).
 Sadatab              ‘beautiful, nice, real’; cf. Av. Sadatab,    Tu. adat, Ar., Prs. Sadat.                 Sac'i=r=uwo       [ERG] ‘organise’; cf. Av. Stic’c’i.
 Sadatalda            ‘really like this, as   one  should’, cf Av.   Sadat, Sadat-al-da.
                                                                                                              Sucu             n4 ‘measure       for flour'; -li; -wa;   (KK 361).
                                                                                                                                                            Lexicon 347
346 A           Grammar   of Hunzib
Sue’                      n5 ‘small stick’; -li; -la; cf. Av. Sue’.
                                                                     Sold.
Vdlu(.sa)                 ‘because of, for'; see 4.3.13.; cf. Av.                                         n4 ‘willow’; GEN
                                                                           , Tu. Smir, Ar. Sumr.                                 dca-s; (KK 203).
                                                                  , Samro
Surmu, Sumru              n4 ‘life’; -li; -no PL; cf. Av. Samru                                           n4 'cup-board'; GEN 3ca-s; -wa.
Surgi                     n4 ‘border’; -lo; -ya; cf. Av. Sérqi.                                           n3 'door'; -i; -la; (KK 386).
                                                                    , Ru. rus’.
Surus                     ‘Russian’; GEN Surusarli-s; cf. Av. Surds                                       n3 'dog-rose'; -a; (KK 225).
                                                                                                          n3 ‘bottom’; -a; -wa; (KK 496).
                                                                                                          n4 ‘trough for water’; -i; PL Ssa-la; (KK 362).                                                                        get dirty’; PL                    n5 ‘wound’; -li; -wa; (KK 85).
                          [NOM] 1. ‘be, get filled, satisfied’ 2. ‘be,                                    n3 'snow'; -i; no PL; (KK 434).
                                                                      -u 1. ‘satisfied’; 2. ‘dirty’,
                          -9.w6&.c’; -ac-k’a [ERG NOM] ‘fill’; -ec.ar                                     n4 ‘weasel’; -a; -ar; (KK 154).
                          (KK 536).                                                                       n3 ‘head of cheese’; -li; wa;        (KK   255)
                          [NOM] ‘manage (in time)’; PL -a.wid.
                           {[NOM, DAT] ‘get caught’; PL -a.wkd.
                                                                oAu; PL ag-ra; (KK 480);
                           ‘that’; n1/n3/n5 ag, n2/n4 ogu; OBL
                           see 4.2.2; # oAu-Xo-s ‘since that time’.                                       aorist (AOR),     see 5.6.3.
                           ‘so, like that’; GEN     agaa-s.
                                                                                                          class prefix of noun         class nl, see 3.1.
                           ‘there’; (KK 490).                                                             imperative    (IMP), see 5.6.7.
                           ‘that much’; GEN       agil-o-s.
                                                                                                          infinitive (INF), see 5.7.1.
  -ah.daa, -ox.daa         [NOM]      ‘work’; PL -gh.da-baa, -ox.da-baa.
                                                                              -e3.                        nominative,     see 3.4.1.
  -sh.da=e3                [NOM]      ‘live, keep a household’; cf. -ah.daa,
                                                                    -baa,  oh.da -baa.                    present (PRES), see 5.6.1.
  ah.daa, oh.daa           [NOM]      ‘cough (regularly); PL ah.da
  ahke                      [ERG] ‘cough (once)’.
  ak.daa                    [NOM]  ‘moan’; PL ak.da-baa.
                                                                  .qe.
  -aq
         °. 3
                            [ERG, NOM] ‘lead (on foot)'; PL -a.wa
                                                                 eqa=riq, n2 y-eqa=riq, n4
   -aqa=riq                 [NOM, CONT] ‘overtake, catch up’; nl
                            b-aq'’a=rtiq, PL b-aq.a=ru.wk.q.
                                             ‘hold’; PL -3.wi&s.        ;
   -as                      [ERG, NOM]
                                                                         ing you’; nl as=neq,
   -as=ntiq                 [NOM] ‘being stopped by something catch
                                                                    wé&.q-
                            n2 y-es=niq, n4 b-as=nuq, PL b-as.a=nu.
                                                                       laa [NOM] ‘betray, lie’;
   -at'a                    [ERG, NOM] ‘deceive’; PL -a.wa.t’e; -at'a-
                            PL -at’a-la-baa.
                                                                                         nd-coat-stand’
   -axa.l                   [ERG,     NOM]     ‘hang’; PL -ox.al; # lati r=ax.ali ""hat-a
                            cf. lati.
                                                                     ring to the impotence of
       -axa.taa             [NOM] 1. ‘hang, dangle’; 2. ‘hang (refer
                            the male member)’.
       azerd.u               ‘temperamental’.
                                                                                      d    -o?a-k'(-o);
       -3?3                  [DAT,    NOM]      ‘lose’; PL a.wa.?e; no IMP but derive
                                               NOM] ‘lose’; PL -a7.a.k ’.         ;
                             -9?a-k’ [ERG,
348 A   Grammar     of Hunzib                                                                                                                                                                    Appendices to the lexicon 349                                        n the Hunzib language                                                  5. Lexicon:      the following table shows           some lexical differences between Gunzib and
Appendix 1: dialectal differences withi
                                                                                                               Naxada.
                                                                     villages Gunzib,
                                  ces between speakers from the
There are some minor differen                                          the plains, the
                                                                                                               Gunzib                                                        Naxada
                                     itants of these villages move to
Naxada and Garbutli. When inhab                                                e.
                                                                             natur                             riée ‘run'                                                  Kirax
                                      of a grammatical, partly of a lexical
differences persist. These are partly                                                                          barbari ‘bumble-bee'                                        arzun (Garbutli bozbozi)
                                                                            as /yd/ in                         k’o®’ ‘hole
                                       t group /%d/ is often realised                                                                                                      hik
1. Phonology: the Hunzib consonan                                             i-1/oy-di-
                                       que’, Sa%dah/Saydah ‘dragon’, o%-d                                                                                                  €du roxo (édu ‘inside’)
                                                                                                               Xaxer      ‘filled pancake'
Naxada. E.g.: mazdik/maydik ‘mos                                                                               pizp'izi ‘ladybird’                                         oZe=kid (oZe ‘boy', kid ‘girl’
1 ‘boy-OBL-ERG’.                                                                                               p'ap'i ‘bat’                                                kidiro                   “ ,
                                              in Naxada and Garbutli2.                                         ‘gunduz ‘hedgehog’                                          gurmuq
 2. Hunzib    gaé’ 'is not’ is matched by gat
                                                                                           opposition   for    sabani ‘blanket’                                            Zurgan         (Av.    yurgan)
                                                              pronouns       have    no
 3. Morphology:        in Garbutli    the demonstrative                                                        sip'i ‘plate, pan'                                          Keci
                                                                            ogu éXe-
                                      ‘he went’, people from Garbutli say
 noun class. Instead of ag @Xen lo                                   lo ‘she  went’ is
                                                                                                               matd.u ‘yellow'                                             hak’.a.s, hakayé&s, hak’ayos
                                       ng element with ogu_y-éXe-n
 n lo ‘he went’; the only distinguishi                         Kima kott   .u   li ‘that
                                                                                                               hak’.a.s,     hak’ayé&s,      hak’ayos   ‘pink’             axarpeli, axarpel&s
                                          and Naxada say ag
 the class prefix. While people of Gunzib             tli.                                                     Research concerning g th the Hunzib:         .                                      i                 .
                                   Kott.u li in Garbu                                                                                                    lexicon should certainly
 cheese is good’, we hear ogu Kima                                                                             and Garbutli, in spite of the difficulties in reaching these villages me vilages Noxad
                                                                      rently in the three
                                  initial g-, n-, t are treated diffe
  4. The apophonical verbs with
                                                                                                               Appendix 2: colour terms in Hunzib
  villages (see also appendix 4).                                         nii/nuu ‘come
                                     are three sets of verbs, viz. nea/
  a. In Gunzib and Garbutli there                                                                              hald.u
                                     ipitation)' and tas/tis/tus ‘come
                                                                             with me’. In                                                                        ‘white’
   here’, gii/guu ‘come down (prec                                     mean ings .                             mat'd.u                                           ‘yellow’ (Gunz.)
                                         is found, covering all three
   Naxada only the verb gee/gii/guu                                                                     and    hak’.a.s,     hakayé&s,       hak’ayos            ‘pink’ (Gunz.), 'yellow' (Nax.) (cf. hak’
                                                                  naaca/niyate/nuwaca,
  b. The     verb   sets guaca/giyxte/guwxcs,                                                                                                                    ‘flower')
                                     the following                     distribution: in Gunzib and
  taxca/tiyxt’e/tuwac’a ‘ook’ have                                                                             axarpeli,      axarpelés                          ‘pink’ (Nax.)
                              c’a  does  not occur,                    in Naxada noaxca/niyxte/
  Garbutli gxaca/giyate/ guwa                                                                                  cund.u                                            ‘red!
  nuwac’a     is not    attested.                                                                        and   €anilés, &anilos                                  ‘scarlet
                                                      the   sun   rises,   east',   used   in Gunzib
             expression    boq      nuc-&&   ‘where                                                            lazurdiyé&s, laZurdiyos
   c. The                                                                                                                                                        ‘violet, purple’     _
   Garbutli, is boq guc-&é in Naxada.                               in Naxada.                                 humelés, humelos                                  ‘bordeaux,      dark-green,           dark-brown’
                                   initial g- have been generalised
   So it seems that the verbs with                                                                             hasay&s, hasayos                                  'sky-blue' (cf. has ‘cloud, heaven’)
                                                                                                               nit'd.u                                           ‘dark blue’
                                                                                                               ruzniyé&s, ruzniyos                               ‘bright green'
                                                                                                               yak.a.s, youkayé&s,     4                         ‘light grey' (cf. y&ku ‘ashes')
                                                                                                               Aixd.u               youmeyes                      dark grey, indefinable colours'
                                                                                                               Coadil.u                                          ‘black’                                                                                                               Forms in -os are mostly found in Gunzib, forms in -&s in Naxad a.                                                                          ied present tense marker; cf
                                   original form; -& can then be a petrif
    2 The form gaé seems to be the
    gays.u, gayléo etc.
                                                                        .
                                     other forms of this verb are known
    3 This is an imperative form; no
                                                                                                                                                                                             Appendices     to the lexicon 351
350 A     Grammar         of Hunzib                                                                                                                      2. Meaning      of the adverbsAppendix 3: names of days and months in Hunzib                                                                        gido     can be followed          by the two     directional suffixes     and    by -do; ti8o only by
                                               ‘Tuesday’, tuwaddr         Wednesday’, Xorob        ‘Thursday’,        translative -X(i); ri8o is never followed by a suffix.
days: anAxér         ‘Monday’, xadar
nuzbér ‘Friday’4, tamét /Samét’ ‘Saturday’, hat'én ‘Sunday’.                                                          gido                     (postposition) 'translative in a downwards direction’
                                                        of time from sunset on
The day begins at sunset, e.g. nuzZbér is the period                                                                  gio                      (adverb) ‘outside'
Thursday until sunset on Friday.                                                                                      gido-s                   (adverb) ‘from outside’
                                                       ‘February’, mart ‘March’,                                      gido-X                   (adverb) '(from) far outside!
months: the Russian loans yanwér ‘January’, fewrdl
                                                               ‘August’, sentyébr                                     gigo-X-do(-X)            (adverb) ‘(from) far outside (of a surrounded place)’
aprél ‘April’, may ‘May’, iyan ‘June’, iyal ‘July’, awgust
                                                          dekabr ‘December’ are
‘September’, aktydbr ‘October’, naydbr ‘November’, and                                                                rio                      (postposition) ‘translative in an upwards direction’
                                                  the moon    calendar is used; a
used for secular matters. For religious purposes                                                                      rio                      (adverb) ‘over there in an upwards direction’
                                                       names       of the months     are: muharam,       sapar,
moon       year    includes     354 days. The
                                                Zamadul        awal,    Zamadul       axir,   raZab,    Saban,
 rabiSul     awal,        rabiSul     axir,                                                                           tido                     (postposition) 'translative in a horizontal direction’
 ramazan,         Sawal,      zulqafid,        zulhuzZa.                                                              tido                     (adverb)     ‘over there in a horizontal direction'
                                                                                                                      ti3o-X                   (adverb)     ‘(from) far over there in a horizontal direction’                                                                                                                      gik                      ‘over there in a downwards direction’
                                                          gi8o, ri8o and ti8o
 Appendix 4: adverbs with a petrified directional marker:                                                             rik                      ‘over there in an upwards direction’
                            ‘translative in a downwards direction, outside’,
                                                                             ri8o ‘translative in                     tik                      ‘over there in a horizontal direction’
 The     adverbs    gio
                                                     ‘translative    in a horizontal      direction’   denote     a
 an     upwards      direction’     and       tio                                                                     giXo.d(o)
                                                                                                level from      the                            with superessive ‘over, in a downwards direction’
                                          directed   at, the same,     a higher    or a lower
 position,    or a movement                                                                                           tiXo.d(o)                with superessive ‘over, in a horizontal direction’
                                                        s indicating orientation. They
 speaker's. g, r and t can be seen as petrified element
                                                      the same initial consonants.     ;
 are matched by several series of local adverbs with                                                                  giho                     ‘down over there
                                                     all three of these adverbs. The
 Most young Hunzib do not distinguish between                                                                         tiho.d(o)                ‘near over there (in a horizontal direction)’
                                                         from DzZamaludin Atranaliev.
 maximal system that is described here was elicited                                                                   tuho.d(o)                ‘far over there (in a horizontal direction)'
                                                              examples.
 The rare use of these adverbs made it difficult to find good
                                                                                                                      rik has a special connotation for the Hunzib living on the plains: the meaning
  1. Scheme of all adverbs indicating orientation                                                                     ‘over there in an upwards direction’ denotes the Hunzib territory in the Cuntinskij
                                                                                                                      district. Likewise, gix ‘over there in a downwards direction’ denotes (lower)
                                      gixo.d(o)                giho                   -
                                                                                                                      Georgian territory for the Hunzib living in the Cuntinski district.
  riso              rix               -                        -
                                      tixo.d(o)                tiho.d(o)               tuho.d(o)                      3. Examples                                                                                                                      The    three   adverbs    giSo,     ri8o and   tiSo   combine   with    the   comitative   and   with   the
                                                                                                                      dative; tio also combines with the comparative and with the superessive, e.g x6x-
                                                                                                                      gur giSo (downwards) along the tree', qoqo-o giSo '(downwards) through the
                                                                                                                      house’; x6x-Zur rifo '(upwards) along the tree’, xdx-i-i riSo ‘(upwards) through
                                                                                                                      the tree’; x6x-gur tido ‘along the tree’, x6x-i-i ti8o ‘through the tree’, qoqo-yax
                                                         names: itni ‘Monday’, talat ‘Tuesday’, arba‘                 tido ‘along the house’, halmag-li-gur/halmag-li-yan tiSo ‘along the friend’
  4 These names are different from the Avar (Arabic)
                                             ‘Friday’; only   Samat’ ‘Saturday’, hatan ‘Sunday’ are
  ‘Wednesday’, xamiz ‘Thursday’, ruzman                                                                               tira-X tio ‘over the bridge’.
  similar. The etymology of the Hunzib names is unclear.
                                                                                                                                                                     Appendices to the lexicon 353
352 A Grammar of Hunzib
                                                       following examples:                      4. Verbs
The adverbial use of the adverbs is illustrated by the
da diba dara b-iyé.X-or, da gido fy-o (1/11)                                                    The petrified directional markers? also occur in a variety of verbs6, where the
(me you/GEN child/5 hpl-kill/PL-FUT me outside 1-let-IMP)                                       directional meaning is harder to determine. One finds initial g versus t versus r or
      ‘I will kill your children, let me (M) out’                                               n. The verbs are all apophonic.
gi8o-X m-aq-oA, wazir-li-i...n-aca-n li... (24/17)
(outside-TRANS hpl-come-WHEN minister-OBL-DAT 5-see-GER be/5)                                   (gaa)/gii/guu    ‘come down (precipitation)' (Gunz.), 'come here’ (Nax.)
      ‘when they went outside, the advisor saw...’                                              naa/nii/nuu      ‘come here’ (Gunz.)
giso-X-do searyo m-ica-n lo         'they tied the horse outside (the fence)’                   tas/tis/tus      ‘come with me’ (Gunz.)7
(outside-TRANS-APPR horse/4 4-tie-GER be/4)                                                     Remark: the forms with n- in Gunzib and g- in Naxada are neutral with respect
odu-l gi$o-X-do-X         y-ohu-n édu-s xiku niX-on li                                          to direction.    The   forms    with     g-   in Gunzib     and    the    forms   with     t- are     clearly
                                                           inside-ELA trousers/3
(that/OBL-ERG outside-TRANS-APPR-TRANS 3-take.off-GER                                           directional, as explained above.
                                                        ;
give-GER be/3)
                             off outside (the den) and gave  it (to her)'                       geca/gite/gucu                 ‘show up’
      ‘he took his underwear
                    lo boAu    ‘Sadam-li-s     Zile                                             raca/rive/rucu                 ‘show up'
gik    m-eXe-n
                                                           thread/4)                            taca/ti®e/tucu                 ‘show up'
 (downwards 4-go-GER be/4 this/OBL person-OBL-GEN ball.of.
                                                                                                The same root can also be found in the verb tuc'u.l ‘direct horizontally', but
       ‘downwards went the ball of thread of the woman’
                               eket’-er        ‘he jumped over the edge’                        *rucu.l or *gucu.l were not found. This root also occurs in the compounds
 ag   rafal-li-X    giXo.do
                                                                                                aiqu=tac/y-aqu=tit/m-aqu=tuc’ ‘straighten oneself, aqu=rac’/y-aqu=rit’     /m-
 (that/1 edge-OBL-SUP over 1-jump-PRET)
                     ruqur.u      mué-no-Zun      ‘adatab   kid   lo (21/36)                    aqu=ruc’      ‘straighten    oneself’, fA=tac/y-fA=ti®/m-id=tuc’                  ‘stick’, y-iixe=ti?=
 bed.dxx     giho
                                                         be/2)                                  ke/m-uxe=tuc=ke ‘swing one's arm’.
 (over.there down long-grown hair/4-AND-WITH nice girl/2
                            with braids down to there’                                          The verb nuc'u in the expression boq nuc-&é ‘the place where                       the sun rises, east’
        ‘it was a good girl
                                                                                                can also be connected with this set.
 ag ri8o     éXe                               ‘he goes over there (in an upwards direction)’
                                                                                                gaaca/giyat’e/guwace                   ‘look’ (Nax.)
 (that/1 over.there 1-go-PRES)
                                   ‘the boy fears to go to the mountains’                       naxxca/niyxt’e/nuwace                  ‘look’ (Gunz.)
 oze hive rik éX-4 diya
                                                                                                taac’a/tiyat’e/tuwace                  ‘look’
 (boy/1 fear-PRES upwards 1-go-INF BEN)
                                                                                                This set seems     to be    derived    from   the    set guc'u,   rucu,    tucu   by     the plural    infix,
                   qun   zuqu-n    li (17/2)          ‘there was a farmstead over   there’      which in some cases denotes iterativity (see section 5.5. of the grammar). I found
 ti8o-X...h3s
                one farmstead/5 be-GER be/5)
 (over.there-TRANS                                                                              no differences in meaning between the three verbs that have to do with direction.
 ag   Birt'ana...tik fut-un        li odu-l qala-li-i (20/18)
                                                          fortress-OBL-DAT)                     Other examples are: ga3a/giSe/guSe                  ‘touch (downwards)',      tada/ti8e/tue         ‘touch’;
 (that/5 roller/Sover.there throw/5-GER be/5 that/OBL-ERG
                                                                                                guk’ 'put on (a hat, a scarf)', ruk’ ‘belch’.
        ""he threw the roller inside the fortress’
                                                                                                Some other verbs with initial g- seem to have some indication of a downwards
  éx-e-X tiXo.do...b-ek’et’-en saryo... (22/31)
                                                                                                direction, but no corresponding verbs with other consonants were found. Examples:
  (river-OBL-SUP over 4-jump-GER horse/4)
                                                                                                gal/gil/gul ‘put (down)’, gi®’ ‘sit down’, gi®’ ‘pour’.
        ‘a horse having jumped to the other side of the river...""
                                                                                                5
                                                                                                an     occurrence of the directional
                                                                                                                            ..  .
                                                                                                                                      element g- in verbs was mentioned by Sulejmanov 1992.
                                                                                                  For dialectal differences concerning these verbs, see appendix 1.
                                                                                                7 This is an imperative form; no other forms of this verb are known.
                                                                                  Bibliography 355BibliographyAbbreviationsAN SSSR           Akademia Nauk SSSR
Gruz. SSR         Gruzinskaja SSR
aL                Institut Istorii, Jazyka i Literatury
Ya                Institut Jazykoznanija
IKJa              Iberijsko-Kavkazskoe Jazykoznanie
INION             Institut Nautnoj Informacii po ObSéestvennym Naukam
Izd.              Izdatel'stvo
JaM               Jazyk i MySlenie
SMOMP             Sbornik Materialov dlja Opisanija Mestnostej i Plemen KavkazaAbdullaev, ALK.
 1979       Slovoobrazovanie i sklonenie proizvodnyx imennyx osnov v_ cezskom
            jazyke. Imennoe sklonenie v dagestanskix jazykax. Maxatkala. pp.123-132.
 1981a      Slovoobrazovanie v cezskom jazyke (avtoref. kand. diss.). Maxatkala.
 1981b      O     fonomorfologigeskix     javlenijax      v   slovoobrazovanii   cezskogo   jazyka.
            Foneticeskaja sistema dagestanskix jazykov. Maxatkala. pp.194-199.
Alekseev,       M.E., RadZabov,   R.N.
 1992    Prerequisites to the formation of a Tsez writingsystem. Caucasian Perspec-
         tives. Ed. G.B. Hewitt. Miinchen: Lincom. pp.372-376.
Ataev, B.M.
  1985    Sravnitel'nyj analiz mestoimenij avaro-ando-cezskix jazykov (avtoref. kand.
            diss.), Maxatkala.
 1990     Rol’ ukazatel'nyx mestoimenij v vyraZenii prostranstvennoj orientacii (na
         materiale avaro-ando-cezskix jazykov). Vyrazenie prostranstvennyx otnose-
         nij v jazykax Dagestana. Maxatkala. pp.61-66.
Bammatova, Z.Z.
  1960   Russko-Kumykskij slovar’. Moskva.
  1969   Kumyksko-Russkij slovar’. Moskva.
Boguslavskaja, O.Ju.
  1981   Opredelitel'nye konstrukcii v beZtinskom jazyke. Aktual'nye voprosy struk-
          turnoj i prikladnoj lingvistiki. Moskva. pp.12-17.
  1988   Konstrukcii s atributivami v dagestanskix jazykax. Sinxronija i diaxronija v
         lingvisticeskix issledovanijax. 1. Moskva.
  1989   Struktura imennoj gruppy: opredelitel'nye konstrukcii v dagestanskix
         Jazykax (avtoref. kand. diss.). Moskva.
356 A Grammar of Hunzib |                                                                                                                                                         Bibliography
                                                                                                                                                                                    ibli       357Bokarev, A.
                                                                                                            1958    Obrazovanie i sklonenie dislitel'nyx v didojskom, ginuxskom i xvar3inskom
                                                                    X. pp.48-63.
  1940   O Klassnyx pokazateljax v avaro-ando-cezskix jazykax. JaM.                                                 jazykax. IKJa. IX-X. pp.281-303.
Bokarev, E.A.                                                                                               1963    Didojskij jazyk v sravnenii s ginuxskim i xvarsijskim jazykami. Tbilisi: Izd.
                                                                    v dagestanskix                                  AN Gruz. SSR. —
  1948   Lokativnye i nelokativnye znatenija mestnyx padeZej
         jazykax. JaM. XI. pp.56-68.                                                                       Isakov, I.A.
 1949       Kratkie svedenija o jazykax Dagestana. Maxatkala.                                               1982    ""Dolgie"" soglasnye v gunzibskom jazyke. Materialy sessii, posvjascennoj
 1952       Ginuxskij jazyk (predv. soob8é.). Trudy Ja AN SSSR. 1. pp.193-205.                                      itogam ékspedicionnyx issledovanij HWJaL v 1980-1981 godax (tezisy
                Cezskie (didojskie) jazyki Dagestana. Moskva: Izd. AN       SSSR.                                   dokladov).. Maxatkala. pp.64-66.
  1959
                                                                            iberijsko-
  1961      Materialy k slovarju gunzibskogo jazyka. Voprosy izuéenija                                      1984    O gunzibskom kauzativnom glagole. Materialy sessij, posvjascennoj itogam
                                                                        pp.147-18 2.
            kavkazskix jazykov. Ed. E.A. Bokarev. Moskva: Izd. AN SSSR.                                             ékspedicionnyx issledovanij IHJaL v 1982-1983 godax         (tezisy dokladov).
Bokarev,        E.A.     a.o.                                                                                       Maxatkala. pp.53-54.
                                                                              Nauka.
  1967           Iberijsko-kavkazskie jazyki. Jazyki Narodov SSSR IV. Moskva:                               1986a   Glagol'noe slovoobrazovanie v gunzibskom jazyke. Voprosy slovoobrazo-
Comrie,         B.                                                                                                  vanija dagestanskix jazykov. Maxatkala. pp.12-17.
  1981a         The languages of the Soviet-Union. Cambridge: CUP.                                          1986b   O nekotoryx glagol'nyx formax v gunzibskom jazyke. Materialy sessii,
                                                                           Blackwell.
  1981b         Language typology and linguistic universals. Oxford: Basil                                          posvjascennoj itogam ékspedicionnyx issledovanij HWJaL v 1984-1985 godax
Diidalaev, N.S.                                                                                                     (tezisy dokladov). Maxackala. pp.49-50.
                                                                           analiza.
  1990    Tjurkizmy v dagestanskix jazykax. Opyt istoriko-étimologiéeskogo                                  1987    Sistemnoe i asistemnoe v sklonenii substantivov v gunzibskom jazyke.
                Moskva: Nauka.                                                                                      PadeZnyj sostav i sistema sklonenia v kavkazskix jazykax. Maxatkala.
Dirr, A.M.                                                                                                          pp.192-195.
                                                                                  SMOMPK.
  1909          Materialy dlja izuéenija jazykov i naretij ando-didojskoj gruppy.                           ms(a)   Ocerki opisanija gunzibskogo jazyka. Fonetika, morfologija i leksika. Maxat-
         40-IIL:I-VII/1-114.                                                                                        kala. Rukopisnyj fond IJal d.3, op.4/INION AN SSSR no. 45532 dd.
 Gamzatov M-R.E.
         ,                                                                                                          5.11.91.
   1975  Fonetika gunzibskogo jazyka (avtoref. kand. diss.). Moskva.                                        ms(b)   Gunzibsko-russkij slovar’. Maxatkala.
 Gudava, T.E.                                                                                              Kibrik, ALE.                                             .
                                                                       klassa v avarsko-                     1980 Materialy k tipologii érgativnosti. Predvaritel'nye publikacii Instituta Russko-
   1953         Ob odnom variante pokazatelja tret'ego grammatiteskogo
                 andijsko-didojskix jazykax. IkJa. IV.                                                              go Jazyka AN SSSR. 139. Moskva.
                                                                      didojskix     jazykov.    Tbilisi:    1981    Materialy k tipologii érgativnosti. Predvaritel'nye publikacii Instituta Rus-
   1979          Istoriko-sravnitel'nyj analiz konsonantizma
                 Mecniereba.                                                                                        skogo Jazyka AN SSSR. 140. Moskva.
 Horn,     P.
                                                                                                            1985    Cislovye formy nescetnyx suSéestvitel'nyx v dagestanskix jazykax. Katego-
                                                                           Olms                (= Horn              rija Gisla v dagestanskix jazykax. Maxatkala./1992 Oéerki po obstim i pri-
   1988          Grundriss der neupersischen Etymologie. Hildesheim: Georg
                 1893, Strassburg)                                                                                  Kladnym voprosam jazykoznanija. Moskva: Izd. Moskovskogo Universiteta.
 Imnajévili, DS.                                                                                                    pp.131-134.
                                                                                          sosednix
   1955          Nekotorye zakonomernosti izmenenija glasnyx pod vlijaniem                                  1992a   Principy organizacii imennoj paradigmy v dagestanskix jazykax (soposta-
                                                      i  xvarsins kom   jazykax.   Plan    rabotyi                  vitel'no-tipologiéeskie nabljudenia). Oderki po obScim i prikladnym vopro-
                 soglasnyx v didojskom, ginuxskom
                                                                    Gruz.SSR.   pp.44-46.                           sam jazykoznanija. Moskva: Izd. Moskovskogo Universiteta. pp.80-101.
                 tezisy dokladov VI (XI) naucnaja sessija Ila AN
                                                                                  s ginuxskim i
   1956a         Fonetizeskie izmenenija v didojskom jazyke v sravnenii                                     1992b   Predikatno-argumentnye otnoSenija v semantiteski érgativnyx jazykax.
                     xvarSinskim jazykami. IkKJa. VIII. pp.243-268.                                                 Ocerki po obscim i prikladnym voprosam jazykoznanija. Moskva: Izd.
    1956b            K sprjazeniju glagola v didojskom jazyke. IKJa. VII. pp.413-457.                               Moskovskogo Universiteta. pp.198-219.
                                                                                                                                                                                                 Bibliography 359
358 A Grammar of Hunzib                                                                          Oéerki po                              1956b     Analiz kapu¢insko-gunzibskogo jazyka. IKJa. VII. pp.369-412.
 1992c     Konstrukcii s sentencial'nym aktantom v dagestanskix jazykax.
                                                                 Izd.  Moskovs kogo                              1958      Slovoobrazovanie v imenax Gislitel'nyx didojskix jazykov. IKJa. IX-X. pp.303-
           obstim i prikladnym voprosam jazykoznanija. Moskva:
                                                                                                                           315.
           Universiteta. pp.218-260.
                                                                                                                 1959      Sklonenie koliéestvennyx Gislitel'nyx v jazykax didojskoj gruppy. IKjJa. XI.
Kibrik, A.E. a.o.                                                                                                          pp.291-303.
 1982          Tabasaranskie étjudy. Moskva: Izd. Moskovskogo Universiteta.
                                                                                                                 1961      Kategorii grammatiteskogo Klassa i Gisla v xvarSinskom jazyke. IKJa. XII.
Kibrik, A.E., Kodzasov,        S.V.
                                                                                 i Instituta                               pp.367-381.
  1978     O     prosodigeskoj strukture slova v dagestanskix jazykax. Publikaci
                                                                                                                 1963.     Ginuxskij dialekt didojskogo jazyka. Tbilisi: Izd. AN Gruz. SSR.
               Russkogo Jazyka AN SSSR. 115.                                                                                                                                                            IKJa.   XIV.
                                                                                                                 1964      Obrazovanie povelitel'nogo naklonenija v didojskix jazykax.
  1988          Sopostavitel'noe izudenie dagestanskix jazykov. Glagol. Moskva.
                                                                                                                           pp.253-261.
  1990         Sopostavitel'noe izuéenie dagestanskix jazykov. Imja. Fonetika. Moskva.
                                                                                                                 1966      E8ée raz ob obrazovanii imen Gislitel'nyx v didojskix jazykax. IKJa. XV.
Kibrik, A.E., Kodzasov,        S.V., Olovjannikova,     LP.
                                                                                    Izd.    Moskovskogo                    pp.317-334.                                    .
  1972         Fragmenty grammatiki         xinalugskogo      jazyka.   Moskva:
                                                                                                                 1974      Sootvetstvija glasnyx v dialektax beZitino-gunzibskogo jazyka. Plan rabotyi
               Universiteta.
                                                                             S.D.
                                                                                                                           tezisy dokladov XXX nauénaja sessija Ja AN Gruz.SSR. Tbilisi. pp.24-25.
Kibrik, A.E., Kodzasov,        S.V., Olovjannikova,     LP., Samedov,
                                                                   jazyka.    I Leksika,      Fonetika.    II    1978a     Sootvetstvija beZitinskix glasnyx a, o i genezis glasnyx 0, a v gunzibskom
  1977.        Opyt   strukturnogo      opisanija   arcinskogo
                                                                                    i                                      dialekte. IKJa. XX. pp.249-264.
               Taksonomiéeskaja grammatika. III Dinamiceskaja grammatika. IV Teksty
                                                                                                                 1978b     Sootvetstvie glasnyx 0:0 v dialektax beZitino-gunzibskogo             jazyka. Izvestija
               slovar'. Moskva: Izd. Moskovskogo Universiteta.
                                                                                                                           AN Gruz.SSR. Serija literatury i jazyka. 4. pp.146-154.
Kibrik, A.E., Testelec, Ja.G.                         ,
                                                                                           Job, R. Smeets.       1979      Sootvetstvija bezZitinskix glasnyx        e, i v gunzibskom       dialekte    i genezis
  forthe. Bezhta. Indigenous languages              of the Caucasus.         Ed. D.M.
                                                                                                                           glasnogo a. IKJa. XXI. pp.194-212.
          Delmar New York: Caravan.
                                                                                                                 1980      Izmenenija v strukture didojskix jazykov pod vlijaniem udarenija. IKJa.
Klimov,        G.A.
                                                                                                                           XXII. pp.235-260.
  1986         Vvedenie   v kavkazskoe jazykoznanie. Moskva: Nauka.
                                                                                                                 1984      Slovesnoe udarenie v didojskix (cezskix) jazykax             (Sravnitel'no-istoriceskij
 Klimov,       G.A., Alekseev, M.E.
                                                                                                                           analiz) (in Georgian). Tbilisi: Mecniereba.
  1980          Tipologija kavkazskix jazykov. Moskva: Nauka.
                                                                                                                 1985a     Glasnyj i v xvarginskom jazyke i ego dialektnye sootvetstvija. [KJa. XXIV.
 Klimov,       G.A., Xalilov, M.Sch.
                                                                               Sprache.      Georgica.    10.              pp.170-186.
   1987.       Uber georgische        Lehnwoérter in der      beshitischen
                                                                                                                 1985b     Status glasnogo a v dialektax xvarSinskogo jazyka. IKJa. XXIII. pp.277-295.
               pp.30-32.
                                                                                                                 1987a     Glasnyj e v xvar3inskom jazyke. IKJa. XXVI. pp.201-212.
 Lomtadze, B.A.                                                                                                  1987b     Sootvetstvija glasnogo e v dialektax didojskogo jazyka. IKJa. XXVI. pp.212-
                                                                                        m)
   1949        Morfologiéeskie kategorii imen v xvanskom (kapucinsko-gunzibsko
                                                                                                                           232.
               jazyke (avtoref-kand.diss.) Tbilisi.                                                                                                        glasnyx    v   xvarSinskom    jazyke.     IKJa.   XXVIL.
                                                                              i instrumen-                       1988      Regressivnaja   assimiljacija
   1953a       K voprosu ob istoriteskom vzaimootnoSenii érgativnogo
                                                        jazyke.IK Ja. IV. pp.147-16 0.                                     pp.264-270.
               tal'nogo padeZej v kapucinsko-gunzibskom
                                                                                                                Madieva,    G.I.
   1953b        Obrazovanie    mnoéZestvennogo        Zisla    v   glagole    kaputinsko-gunzibskogo
                                                                                                                 1965      Grammatiéeskij ocerk beZtinskogo jazyka. Maxatkala: DagGosUniversitet.
                jazyka. IKJa. V. pp.417-449.
                                                                                   didojskoj                    Magomedov,         A.G.
   1955         Sootvetstvija meZdu glasnymi zvukami v jazykax i naretijax                                                 Sravnitel'no-sopostavitel'nyj   analiz    i rekonstrukcija   sistem     grammatiteskix
                                                               i tezisy dokladov .  VI (XI)                      1992
                gruppy dagestanskix jazykov.    Plan  raboty
                                                                                                                           klassov v naxskix i avaro-ando-cezskix jazykax. Problemy sravnitel'no-istori-
                nauénaja sessija Ja AN Gruz.SSR. VI. pp.47-51.                                                             éeskogo issledovanija morfologii jazykov Dagestana. Maxatkala. pp.72-88.
                                                                                   gruppy:
   1956a        Struktura i sklonenie ukazatel'nyx mestoimenij v jazykax didojskoj
                                                                                                                Megrelidze,       LV.
                IKJa. Vl. pp.269-313.
                                                                                                                                                                                           Bibliography 361
360 A Grammar of Hunzib
                                                                                                                       istorigeskogo issledovanija morfologii jazykov Dagestana. Maxatkala. pp.108-
                                                            JaM. VI-VU. pp.231-250.
 1936      Zvukovoj sostav cezskogo (didojskogo) jazyka.                                                         132.
                                                                . JaM. IX. pp.91-94.
 1940a     Koligestvennye iislitel'nye jazykov didojskoj gruppy                                         Sarafutdinova, R, Levina, R.
 1940b     Sklonenie v didojskom jazyke. JaM. X. pp.129-156.                                              1961         XvarSinskij jazyk (predv. soob8é.). Voprosy izuéenija iberijsko-kavkazskix
 1942      Didojcy i nazvanie “dido"".        Trudy Thilisskogo GosPedInst. im. AS. Puskina.                            jazykov. ed. Ed. E.A. Bokarev. Moskva: Izd. AN SSSR. pp.89-122.
           2. Tbilisi. pp.175-188.                                                                      Testelec, Ja.G.
                                                                       2. Stalinir. pp.223-
- 1955a    Iz didojskoj dialektologii. Trudy Stalinirskogo GosPedInst.                                    1979         O morfonologii beZtinskogo jazyka. Institut Vostokovedenija AN SSSR.
           243.                                                                                                        Tezisy dokladov i soobséenij aspirantov i molodyx nauényx sotrudnikov.
                                         jazyka.   Trudy Stalinirskogo     GosPedInst.   2. Stalinir.
  1955b    Cislitel'nye didojskogo                                                                                     Moskva.
           pp.211-223.                                                                                  Topuria, G.V.
Mikailov, K.5., Abdullaev, A.K.                                                                           1987         Nekotorye    voprosy   sklonenija    v avarsko-andijsko-didojskix     jazykax.   IKJa.
                          izutenija   cezskogo     slovobrazovanija.   Voprosy   slovoobrazovanija
  1986     Iz istorii                                                                                             XXVI. pp.192-201.
           dagestanskix jazykov. Maxatkala. pp-5-11.                                                    Tschenkéli, K.
Musaeva,     M.K.                                                                                         1965         Georgisch-Deutsches    Worterbuch.    Ziirich: Amirani.
                                                                           . Maxatkala.
  (ms)     Xvarsiny. Istoriko-étnograficeskoe issledovanie (XIX-naé. XXv.)                              Vakilov, X.S.                  ,
                                                                                         ;
RadZabov,      R.N.                                                                                       1990         VyraZenie prostranstvennyx otnoSenij mestnymi padeZami v ginuxskom
                                                                   Vyrazenie vremennyx
  1991      Kategorija glagol'nogo vremeni cezskogo jazyka.                                                            jazyke. VyraZenie prostranstvennyx otnosenij v jazykax Dagestana. Maxac-
            otnosenij v jazykax Dagestana. Maxatkala. pp.149- 154.
                                                                                                                       kala. pp.181-187.
                                                                     kand. diss.). Moskva.
  1992      Glagol'noe slovoizmenenie v cezskom jazyke (avtoref.                                        Wehr,     H.
                                                                                                          1968         Arabisches Worterbuch      fiir die Schriftsprache    der Gegenwart.     Wiesbaden:
   1969     Versuch eines etymologischen           Worterbuchs der Tiirksprachen. Helsinki.                            Harrassowitz.
 Redhouse,     J.                                                                                       Xajdakov,        S.M.
   1968     New Redhouse Turkish-English Dictionary. Istanbul.                                            1973         Sravnitel'no-sopostavitel'nyj slovar' dagestanskix jazykov. Moskva.
 Rizaxanova,        MS.
                                                                             . Maxatkala
                                                                                                        Xalilov, MS.
   1990      Gunzibcy. Istoriko-étnograficeskoe issledovanie (XIX-naé. XXv.)                              1981a        O leksiko-grammatiéeskix klassax v beZtinskom jazyke. Morfologiceskaja
           (ms).                                                                                                       struktura dagestanskix jazykov. Maxatkala. pp.23-34.
                                                                        ned.
 Russko -gruzi nskij slovar’. Tbilisi. 1983. No author or editor mentio                                   1981b        Fonetiteskaja adaptacija zaimstvovanij v beZtinskom jazyke. Foneticeskaja
                                                                                  .
 Saidov, M.S.                                                                                                          sistema dagestanskix jazykov. Maxatkala. pp.184-189.
   1967      Avarsko-russkij slovar’. Moskva.                                                             1981c        Glagol'noe slovoobrazovanie v beZtinskom jazyke. Glagol v dagestanskix
 Saidov, M.S., Mikailov, SK.                                                                                       jazykax. Maxatkala. pp.23-29.
   1951      Russko-avarskij slovar’. Maxatkala.                                                          1981d    Leksika beZtinskogo jazyka (avtoref. kand. diss.). Maxackala.
 Schulze, W.                                                                                              1982     Morfologigeskaja xarakteristika lokativnyx padeZej v beZtinskom jazyke.
                                                                         sowitz.
   1982      Die Sprache der Uden in Nord-AzerbajdZan. Wiesbaden: Harras                                           Materialy sessii, posvjascennoj itogam ékspedicionnyx issledovanij HJaL v
  SerZputovskij, A.                                                                                                 1980-1981 godax (tezisy dokladov). Maxatkala. pp.67-68.
    1916     Kratkij slovar’ didojskago jazyka. Zivaja Starina. 25-4.                                     1984     K voprosu o faringalizovannyx zvukax v beZtinskom jazyke. Materialy
  Steingass, F.                                                                                                    sessii, posvjascennoj itogam ékspedicionnyx issledovanij HWJaL v 1980-1981
   ‘1975     Persian-English Dictionary. London: Routledge.                                                        godax (tezisy dokladov). Maxatkala. p.55.
  Sulejmanov, N.D.                                                                                        1986a        Suffiksal'noe slovoobrazovanie v substantivax beZtinskogo jazyka. Voprosy
                                                                        l'noj orientaciej v
    1992   K istorii formirovanija napravitel'nyx morfem s vertika                                                     slovoobrazovanija dagestanskix jazykov. Maxatkala. pp.18-29.
                                                           aspekt) . Proble my sravnitel'no-
            dagestanskix jazykax (istoriko-tipologiteskij
362 A    Grammar   of Hunzib                                                                                                                                    Summaries in          English and Russian 363 1986b    Serii translativa i ix obrazovanie v beZtinskom jazyke. Materialy sessii,
                                                                                            Summary.
          posvjaséennoj itogam ékspedicionnyx issledovanij UJaL v 1984-1985 godax
          (tezisy dokladov). Maxatkala. pp.50-51.                                           This thesis gives a concise description of the Hunzib language. Hunzib is one of
  1991    K voprosu o gruzinsko-dagestanskix        jazykovyx   kontaktax   (k postanovke   the Tsezic languages of the Daghestanian branch of the East-Caucasian language
          problemy). VJa.6. Moskva. pp.90-100.                                              group. It is spoken by some 2,000 people in Daghestan, half of whom live in the
Xalilov, MS.,   Ramazanov,     LR.                                                              Cuntinskij district, and the other half forty kilometres from the capital Maxatkala.
  1992    Fonetiko-morfologiveskie i leksigeskie osobennosti xaSarxotinskogo dialekta       Hunzib is a non-written language; in education, printing and broadcasting, Avar
          beZtinskogo jazyka. Dialektologigeskoe izucenie dagestanskix jazykov.             and Russian are used. Until recently, only (unpublished) Russian materials were
          Maxatkala. pp.69-81.                                                              available on this language. The data presented in this thesis was gathered during
                                                                                            on-site fieldwork in Daghestan (Russia).","[170, 171, 172, 173, 174, 175, 176, 177, 178, 179, 180, 181, 182, 183, 184, 185, 186, 187, 188, 189, 190, 191, 192, 193]"
"
82 Verbs beginning with a consonant also include the verbs beginning with /?/: &%e
                                                                                   ‘sharpen’,
gai    ‘talk’, Aqaa ‘be thirsty’, ike ‘call’, t&ox(e) ‘stay’, tha ‘take a cure’.
                                                                                                              .
83 This is indicated by a hyphen in front of the vowel: -ide ‘know.
84 Seven roots have an optional final vowel. With -at((a) ‘love’, -xq(u) ‘happen’,
                                                                                   t&ox(e) ‘stay’ the
final vowel is unpredictable from the stem (at-%o ‘love-PRES', but at'a-r
                                                                          ‘love-PRET); with kax(e)
‘spread’, nis(a) ‘say',' -oh(o) ‘feed’, -ok(o) ‘call’ and tik(e) ‘be disjointed’
                                                                                   the predictable vowel is
absent in the present, but present in derivations (nis-%o ‘say-PRES',
                                                                                 nisa.1 ‘ask’, therefore the
analysis of the preterite is nisa-r ‘say-PRET"" and not * nis-ar).
                                                                     See 5.2. and 5.11.2.
                                                                                                                                                                                                                                  Morphology:            verbs 75
74 A Grammar of Hunzib                                                                                                                         (b) The endings -t(0) PRES and -d(o) COND,                                     have the variant -& and -d before a
Chart 6: General make-up of verbs                                                                                       ‘vowel,     and          in word-final position after a vowel,                            and the variant -to and -do
                                                                                                                         before a consonant, and in word-final position after a consonant, e.g.:
 Class prefix            nl @-, n2, 3 y-, n4, hpl b-, n5, pl r-
                                                                                                                         root                PRES                PRES-NEG                       PRES-GEN                   -     COND
 Stem                                                                                                                    -éXe 'go'           &Xe-%               eXe-k-4t                       EXe-%0-8                         éXe-d
 Root (apophony)         Plural infix |
                                                                                                                         éax ‘write’         &ax-to              éax-t-At’                      %ax-%o-s                         éax-do
                         -6-/-&-/-y&-/-wk-
                                                                                                                         (c) The     endings         -(V)r    PRET,       -(V)n     GER,        and     -(V)dor      PROH           are -r, -n, and          -dor
                        | AP                     INCH | verbalising                     CAUS | TERM
 Derivational suffix                                                                                                     after a stem ending in a vowel; after a stem ending in a consonant, the initial V
                          -laa                   -ke    --1(V)                          -k(V)| -a.Ae
                                                                                                                         of the ending            is e, u, o or a according                to the following            distribution            (rules must be
                                                                                                                         applied in the given order): Plural suffix                    -baa                                                                                   e        after     palatal       consonants      (é, &, 8, 2), e.g. boz-er                  ‘believe-PRET'
                                                                                                                         e        after      a     stem      with     plural      infix     -y&-,        -wé&-      (see       5.5.),    eg.      -u.wa.t-er
 Ending                   PRES       -&(0)/-@                                                                                     ‘sleep/PL-PRET"",            -a.wa.c’-er         ‘be filled/PL-PRET'
              | preT               9 -(V)r           sé PRETN’s-fs85                                                     e        after     the
           O R                       -6/-B                                                                  |                                      suffixes      -k'(V)   or -1(V)        with        all other     root       vowels      than    i or a, for
                                                                                                                                  examples, see (e) below
                          FUT        -&r               FUIN         -éys            ~
                                                                                                                         e        with      the      root    vowels       i, e, a, «, e.g. -it'-er                 ‘divide-PRET’,               -eg-er     ‘bark-
                          INTT       -A.s              INTIN _ -dys, -dt.s
                                                                                                                                  PRET"",         éax-er     'write-PRET',       -ii%«ax-er        ‘slumber-PRET'’
                          IMP        -o/-@             ~—IMPN_~_     -&q'(0)                                            u_—_—r    with the root vowel u, e.g. -ut'-ur 'sleep-PRET'
                          OPT        -ob                                                                                oO        with      the    root     vowel     0, e.g. -ox-or         ‘buy-PRET'
                          INF        -4/-O                                                                              a         with      the    root     vowels     i, a, also       after    the     suffixes     -k'(V)        or -I(V),      eg.     -ac’-ar
                           GER       -(V)n             GERN-         -ft(o),    -fin
                                                                                                                                  ‘be filled-PRET',           nid-ar      ‘hear-PRET'’,         and     -a?a-k’-ar     (see       (e))
                           GLOC      -&é>              GLOCN          -iléo
                           PPT       -(V)r.u           PPIN-         -fs.u                                              (d) A stem ending in a vowel                        with a plural infix -y&- or -wé&- (see 5.5.) changes
                           WHEN      -oA               WHENN        -fA                                                 its final vowel            into e      Koko       ‘be ill’, ko.wa.ke;              -aq’a    ‘lead’, -3.wWa.de.
                           IFEV          -&K           IFEVN         -ilXo      ~
                                         -x3un
                                                                                                                        (e) The           suffixes        CAUS       -k(V)        and      verbalising            -1(V)          have     the     allomorphs
                          | ASA
                                                                                                                        -k’ and     -l after a vowel,               -k’'V and     -IV     after a consonant.               The     vowel       is a when       the
                           UNTIL         -éor
                                                                                                                        root vowel          is a or i, in all other cases                 it is e.
                           BEF           -dyd
                           COND          -d(o)          CONDN        -fd
                                                                                                                        root                           root-CAUS                   root-CAUS-PRES                  root-CAUS-PRET
                           CONC          -do.n          CONCN        -ido.n
                                                                                                                        -fiée ‘run’                   -tiée-k’                     -tiée-k’-to                     -tiée-k’-er
                           PROH           -(V)dor                                                                       -iaax ‘slumber’               -iitanax-ke                  -titaax-ke-%                    -titaxx-ke-r_  Suffix                  ""NEG -ét, SUPINE -lé, SWITCH -sa                                                              -chu ‘take’                   -xhu-k’                      -xhu-k'-%o                      -xhu-k’-er  Suffix                   GEN -s, INS -d                                                                               -uX ‘end’                     -uX-k'e                      -ux-ke-é                        -uX-ke-r
                                                                                                                        -uwo ‘do'                     -uwo-k                       -uwo-k’-éo                      -uwo-k’-er
  Particle             ' :| BEN’ diya, IF ti8od, éod, IRR dada                                                          ZeZaa ‘fry'                   ZeZaa-k’                     ZeZaa-k’-éo                     ZeZaa-k’-er
                                                                                                                        -a?a ‘lose’                   -a?a-k’                      -a?a-k'-to                      -a?a-k’-ar
   85 Most negative endings ‘share the stressed      vowel     /{/; negation,       however,   cannot   solely be       zag ‘find’                    zag-ka                       zag-ka-é                        zag-Koa-r
   attributed to this vowel.","[47, 48]"
"4.4.4. Collective     numeralsSubstantivally used cardinal numerals                    combined       with -n(o) AND              usually follow
nouns or pronouns which are determined by them. Such phrases denote collectivity
of animate entities. Some paradigms:                 ‘three’                                              ‘eleven’
NOM           Aw.n«-n                                               «c’a.n h3s-no
ERG           i.el-lo-n                                             ac’a.l sid-lo.n
GEN           i.el-i-s-no                                           «c’a.1       sid-i-s-no—
DAT           i.el-i-i-n                                            «ca.1        sid-i-i-n              ‘forty-seven'                                         ‘three hundred'
NOM           oqe.n=rig-no               «X.no-n                    Ax.na=Cit-no
ERG           oge.n=rig-no               «xX.el-lo-n -              1.el=Zit'-bo-l-no
GEN           ode.n=rig-no               «x.el-i-s-n                L.el=@it'-bo-s-no
DAT           ode.n=rig-no               «xX.el-i-i-n               L.el=@it-ba-a-n
                           4
                               se                                                                                         81 The variants     ile   qan.u-n   m-eXe-r,   qan.u-n ile   m-eXe-r,   and dan.u-n    m-eXe-r   have   the
                                                                                                                          same    meaning.
                                                                                       Morphology:       verbs 73
 5. Morphology:           verbs 5.1. General make-up A     Hunzib      verb   consists       of a central   part,   the   stem,   which   can   be     preceded   by   a
 class prefix and followed by endings. Simple stems consist of a root only,
                                                                            complex
 stems     of a root and          one    or more   derivational suffixes.","[46, 47]"
"                                                                                            A     Hunzib     verb      form    consists     of a central     part,     the   stem,   which    can be    preceded
                                                                                            by a     class prefix and followed by endings. Simple stems consist of a root only,
                                                                                            complex        stems of a root and one or more                  derivational suffixes. Almost half of the
364 A   Grammar   of Hunzib                                                                                                                                             Summaries in         English and Russian 365             the possibility of agreeing in class with the S/P by means       of a class
verbs have
                                                                           for S/P.
prefix. Some forty percent of the roots can be disrupted by a plural infix                 Kparkoe cogepxanue
                                                                  in the present tense:
The Hunzib verb has an embryonic personal conjugation
                                                  an  ending  added     to the stem, as
forms of the first and second person have                                                  Hacronmaa              paOora      aaet            KpaTKoe      onvcaHve         ryH3M6ckoro              A3HKa,              OAHOrO       43
                                                                   with  the stem. Most
opposed to forms of the third person, which are identical                                  GeCNHChMeHHHIX               WE3CKHX     A3HKOB        AareCTaHCKOH            FpyNnhl       BOCTOYHO-KaBKa3CKHX
                                                                    consist of a form of                                                                                                                                       A3HIKOB.
finite and infinite verb forms are synthetic. Analytic predicates
                                                                                           IipuOnn3ntTenbHo ABe THCAYH JOACH                             ABAAIOTCA HOCHTeNAMM              3TOFO A3EIKa: NONOBMHA v3
the verb ‘to be’, with a preceding gerund or participle.
                                                                                           Hux 2%HBeT B IyHTHHCKOM                   patione Jarecrana, Apyras NONOBMHa - KHAOMETPOB COpOK OT
                                                                     (3) Experiencer,
The following valency types occur: (1) Subject; (2) Agent, Patient;
                                                               ent;    (6) Agent; (7)      Aarecrauckoi                cronmus,      Maxaykanu.            Bonsmuncrso            ryH3v6ues
Patient; (4) Subject, Complement; (5) Agent, Patient, Complem                                                                                                                                        roBopuT              TaKxe       Ha
                                                                        can affect the
Agent, Complement. Derivation (of causative, antipassive and others)                       aBaPCKOM HM PYCCKOM A3bIKax.
valency of the verb.                                                                       Jlutepatypa            no     ryH3H6ckomy            a3biky     oyeHb        orpaHuyena.        JIMms         HeMHorve              ysenne
                                                                                           3aHMMaNIMCh 3TMM A3bIKOM (HanpuMep, A.9. boxapes, M.P.-9. Tamsatos, U.A. Mcaxos, A.E.
                                                                                           Ku6pux,         C.B.        Koasacos,     9.A.       Jlomraa3e),     H       MHOrMe      MCCHeAOBaHHA               AO       CHX    nop    He
                                                                                           onyOnuKkosausl. Aannsie, npHBeAeHHBIe B STO                              AMCCepTauHMH, COOpaHsI BO BpeMA MONeBBIX
                                                                                           uccnexosanui B Jarectane (1990-1994).","[193, 194]"
"                                                                                            The thesis consists of three parts. Part I is a grammatical sketch of the Hunzib
                                                                                            language, containing six chapters, covering the phonology, morphology and syntax.
                                                                                            The material presented here was elicited or taken from the texts. Part II is a
                                                                                            corpus of texts. All texts have been morphologically analysed and interlinear glosses
                                                                                            are given, besides a more literary translation. Part III is a Hunzib-English lexicon,
                                                                                            containing        about     2,000 entries.",[193]
"           OBL-AD
           on             say-GER you 4kill-CAUS-PRES Q say-GER be/5 dragon-OBl- |                                                          7.    - a
                                                                                                                                                 gare     agonOBI-G
                                                                                                                                                      : war    inside ENblackvineyard-O
                                                                                                                                                                                grape/4 BL-GEN   garden/4
                                                                                                                                                                                          4-find-CON D only be/4.
                                                                                                                                                                                                               then                                                             me/DAT            dragon-OBL-GEN             fear/5       5-fall-GER       be/5.                      ;               \                                2-stay-IMP             ° ay            GER       mother AD
           Tinte
            interj.
                   Mannenirens.                                 say-PRET me I-diIl-AOR surely.                                                   beill-GER 2-stay-GER be/2 mother/2.
                                                                                                                                                 then        home   1-come-WHEN                           boy-OBL-ERG                say-PRET                 what       5-happen-GER
                                                                                                                                                 be/5        mother/2.
            She threw sand in, she threw a tree in it.
  @gGgag
            After some time the dragon came out.                                                                                                 The dragon thought, ‘I will send him to another to have him killed.’
                                                                         living elsewhere.
            After it came out, it married the mother and they made a                       .                                                     It said      to the mother,               to his wife,        'You         act ill, act as if you                are very       ill, as if
            One day the mother became pregnant by the dragon.                                                                                    you are dying.'
                                                                         kill my son, if you
            When she was pregnant, she said to the dragon, ‘Please,                                                                              ‘Tell him        about      a medicine            that is over there, with a dragon
                                                                        am   pregnant).                                                                                                                                                                           with    seven       heads
            don't kill him, I will make him kill you, by telling him (I                                                                          behind      seven       hills.’
            The dragon became frightened.
                                                                                                                                     oo
  Iss
                                                                                                                                                 That dragon has a vineyard.'
                                                                                                                                      OO
            Now the dragon said, 'I will surely kill him.                                                                                        ‘Unless he brings you black grapes, there is no medicine,’ it said.
             ‘Aha, what shall I do now?.
                                                                                                                                        —
                                                                                                                                                 ‘Lie down,’           it said to the mother.
                                                                                                                                                 Acting as though she had fallen ill, the mother laid down.
                                                                                                                                                 And when her son came to her house, he said, 'What happened mother?’
                                                                                                                                     —
                                                                                                                                             Originally Avar guriyab ‘unless’, also in sentence 57, which was corrected.
                                                                                                                                                                                                                                                                                                              Text 20 215
214 A      Grammar                 of Hunzib
                                                                                                                                                                                    bodu-n AeA b-aqa-n éXe-n lo bad.
        ""“wullah          da        kok’o-n           lo.""
                                                                                     bed.da«.X.do
                                                                                                                        ¥       .
                                                                                                                      ‘Sazdah-li-s
                                                                                                                                            ar
                                                                                                                                           cadil
                                                                                                                                                          .
                                                                                                                                                        Kod                         agi aq-oA, ogu oak.no qm    lider ‘azdah-no b-iX’e-n                                                          lo.
        ""“diai         daru         «kno             biza        y-chu-n
                                                                                                                                                                                    ogu wenaxi-yo-s kodo-n b-aqu-n deno naan lo.
        lo.""                                                                        ,                      .                                                                        tuxu-n          lo     iyu-u   Kodo,         iyu     y-xqu-n              lo.
        “ogu           daru         m-ige-d           ya     da      y-aq-at,""                 ke         niso-n.
                                                                                                                                                                                    agi      bukii        Sazdah-li-l      nisa-n        li,        “ah,     agi-s           kodo        b-«qu-r.u        oAu-l      hunar
        agi       éXe-n            lo     ag        oze.                                        bewxi                                                                                                    wah.""
                                                                                                                                                                                    b-uwo-r,
        agisyAq-oh                   ;-]-x’
                                   unto                kezi=b=aqu-n    lo
                                                           tend + esazicr=uw WXI.
                                                                              o-n,                                             .
                                                                                                                  mat-do bewxi-lo-s                hode                             ""bal       .
                                                                                                                                                                                             di-go         uh-d    moaée     gat,""oa           ke       :
                                                                                                                                                                                                                                                      nisa-n         li.:
        arto-d6é          b-ekec-en                  lo |                                                                                                                           ""Ze      Biyo        r-uw-d,      r-xq-o\,         agi          kewri-lo-x              édu     diye      gino       lo    oX.no     xi
        ute-n           lo.                                                                                                                                                         n-eXe-r.u.""
                  :                                              ‘                 ru-n_        lo.                                                                    /
        bewxi-lo-s                 ded     hee                                 . mon                ""da        diba    halmag        lo,     bodu             di                   _“ogu      gino         b-oxée-n      tux-o         bodu-u,             odu-g            xu.raa-r_     bad.""
         kucu           be         o            0,         OAW       i                     ,                                                                                        ""xu.raa-n            mextezi=?xq-oA,          bad          iX-4        da,""      ke        nisa-n.
         abu           b-ix-&q82"",             ke      nison             li.
                                                                                                                                                                                    that/4-AND              together       4-lead-GER                1-go-GER               be/1        this/1.
         [interj.]            me        beill-GER            be/2.                                                                                                                  there      1-come-WHEN                 that/4            seven          head/5             being/5            dragon/4AND            4
                                                                                               3-take-GER               over.there          dragon-OB                          /
                                   medicine/4                seven             hill/3
         mme/DAT                                                                                                                                                                    Kill-GER be/4.
          GEN           black            grape/4           be/4.                                                                                                                    that/4 vineyard-OBL-GEN                            grape/4-AND                    4-bring-GER                 back    come/1-GER
                                                                                        only          me        2-happen-PRES-NEG                   Q
          that/4          medicine/4                  4-find-COND                                                                                                                   be/1.
          GER.                                                                                                                                                                      feed/4-GER be/1 mother-DAT                                  grape/4             mother/2 2-happen-GER                         be/2.
          there         1-go-GER be/1 that/1 boy/1.                                                                                                                                 there home  dragon-OBL-ERG                                 say-GER              be/5   [interj.] there-ELA                     grape/4
                                                                                                                       be/4     Heer          NS              tee
          there         1-come-WHEN   road-OBL-SUP meet/4-GER                                                                                                                       4-bring-PPT that/OBL-ERG exploit/4 4-do-PRET [interj.].
                                                   swing/5-GER                                                                      sword-                     —
          before-APPR 4-jump-GER be/4 tiger/4                                                                                                                              |        this/1 me/OBL-AD 1-die-INF place/4 benot Q say-GER be/5.
          OBL-GEN foot/4 4-cut-GER be/4.                                                                                                                                            now     what     5-do-INF     5-happen-WHEN   there   jug-OBL-DAT    inside
                                                    be-GER be/4.
          tiger-OBL-GEN _ together being/4 whelp/4                                                                                              NT                                  me/GEN wine/4 be/4 seven year/5 5-go-PPT.
                                                             be/4 that/OBL-ERG    say-GER                                     be/5 me you/
           whelp/4                  4-jump-GER                                                                                                                                      that/4    wine/4      4-take-GER   feed/4-IMP  this/OBL-DAT    that/OBL-AD
                                                             me/GEN   father/1 4-KillLIMPN                                     Q_ say-GER be/5.
           friend/1                be/1 this/4                                                                                                                                      get.drunk-FUT     this/1.
                                                               —                                                                                                                    get.drunk-GER get.drunk/1-WHEN this/1 1-kill-INF me Q_ say-GER.
           ‘My God, I have fallen ill.’
                                                 a drago n which   lives over the seven
           ‘My medicine is the black grapes of                                                                                                                                      He went on together with it.
                                                I will not get better, ’ she said.
           ‘Unless you will find that medicine,                                                                                                                                     When he arrived there, he killed the seven-headed dragon.
               The boy went to that place.                                                                                                                         .                Having taken the grapes, he came back.
               As he came there, he met a tiger on the road.                                                                                                                        He gave his mother the grapes and she got better.
                                                                                         cut off the paw o
               The tiger jumped                     at him, he hit it with the sword and                                                                                            At home the dragon said 'Oh, he has taken the grapes, such an exploit, oh
               tiger.                                                                                                                                                               my.
                                                                                                                                    _
               There was a whelp with the tiger.                                                                                                                                    I have no way to kill him,’ it said.
                                                 ‘I am your friend, don't kill my fath
               The whelp jumped at him and said,                                                                                                                                    ‘What shall I do now? If it is like this, there is a jug with seven year old
               said.                                                                                                                                                                wine.'
                                                                                                                                                                                    T will take the wine, give it to him and                                 he will get drunk on it.’                                                                                                              .
                                                                                                                                                                                    ""When he has got drunk, I will kill him,’ it said.
                                                            class, in this case wher e a tiger -fath er is meat
                                                 first noun
   82 Although «bu ‘father’ belongs to the
   it has agre emen t acco rdin g to class four.
                                                                                                                                                                                                                                                                                                Text 20 217
216 A Grammar of Hunzib                                                                                                                                                 “wullah,               da    badaa              badaa      aqe-n           lo    bavi,""       Xe         nisa-n_         li.
        tuxu-n lo, ag bidaXo-s aq-oA, gino.                                                                                                      “haxar,           de        sag=?uwo-d,                 dibi      da       Sa%dah-li-s            gala      nit-to,""                   ke      nisan          li
        wedra gino xukz-un lo, xxraa-n lo, ut-un                                              lo    bad.
                                                                                                                                                 bati    ag             kisa-a        ga’-o\,           ag-ra          har-ur         zag-on        li     odu-u.                                                   )
        xuraa-n ut-oA, bad e%e-n lo boduwt.                                                                                                      r-oxte-n
                                                                                                                     gul-un                                         li,      n-iA=tuc-ke-n                 li     har-ur         lid-&é,           r-xqu-n          li      har-ur.
        eZe-n-no,            q'an.u_hare-n                rochu-n,         sa.sa_         kisa-li-i-n      hare
                                                                                                                                                 requ-n             haren             Xi         éXen       lo      agi iyu-dar.                                                              )
        kisa-l-la-a, sid onux-bo-x édu tot-en lo bed.
                                                                                                                  lo ag.                         iyu-der  4q-oA                        ag, qara-n                  r-uwo-n,   ‘Saddah-li-s                     kucu-n_                       b-uwo-n,.              agi:
        oAu bewxi-yo-d Kuc-i-l r-xqu-n bita=Z0 «kikzi=?uwo-n
                                                                                                                   bewxi-yo-s      kucy          iyu zag-en lo                        buhii.
        agaa_ kikzi=tuwo-~    diya, sid bidagan-li-i m-ac'a-n lo
                                                                                                                                                               gaqurda b-uwo-n b-ekek-
                                                                                                                                                 Sadataldiyu,a ogu                     en pet-no, petlii                                                                        édu y-iyen                              lo
        b-ok wack -%o-s83,                                           aq-od          hss      suku       zag-an      lo     édu.            /     ogu                 kucu-n m-iye-n lo Sa%dah-li-s édu.
        ""Siyo ha             beti      li?”     Kem       @Xen
         wah,        ma        insan          niyo-s     bat                                                                                     [interj.] me so so 1-come-GER be/1 here Q say-GER                                                                                  be/5
                                                                                                                                                 quick me heal/1-COND you/DAT      me dragon-O IBL-GEN                                                                              f                          i
                                              that/1      hunt-SUP-ELA               1-come-WHEN               wine/4.                     .
        feed/4-GER              be/4                                                                                                             PRES
x
                                                                                                                                                               Q        say-GER              be/5.                                             5                                        ome                 (give
        bucket/4             wine/4           drink-GER          be/1      get.drunk-GER                be/1      1-sleep-GER       be/i_
                                                                                                                                                 here          that/1            pocket-DAT                     touch/1-WHEN _                     that-PL                                           .
                                                                                                                                        /                                                                                                                                eye/5-PL                    find-GER
        this/1.
             /
                                                                   -ERG.       _
                                                                                                                                                 be/pl             that/OBL-DAT.
74.     get.drunk-GER 1-sleep-WHEN this/1 1-take-GER be/1 this/OBL                                                                                pltake-GER                 be/pl           pl-stick/pl-CAUS-GER
                                                                     OBL-DAT :                                                                  /                                                                                       be/pl            eye/5-PL               be/pl-GLOC                         pk
75.     1-take-GER-AND° two   eye/5-AND  5-take-GER one.each pocket-
                                                          self/OBL-INS              pocket-PL-OBL-DAT                    one/OBL     de          emaGih                               ee
        AND          eye/5          put/5-GER
                                                                                                                                                                                 eye/5-AND                      back      1-go-GER         be/1            there          mother-ALL
         OBL-DAT              inside          throw/1-GER          be/1_      this/1.
                                    tiger-OBL-INS_               whelp-OBL-ERG                     5-bring-GER            game.thing/5         |"" EEN whehi/fanD                                 Cane that/1                     child/5-AND                 5-do-GER                         dragon-OBL-
 76.     that/OBL                                                                                                                                                                                                                                        find-GER               be/2             h
                                                                                ;                                                                          :                     AND                       ER          there      mother/2
         bring.up/1-GER                  be/1          that/1.
                                               hunter-OBL-DAT                                                       4-see-GER        be          Doar                         ; strong 4do-GER 4-burn-CAUS-GER   stove/4-AND stove:
         so bring.up/1-PRES   BEN  one/OBL
                                              GEN.                                                                                                ND ae                   inside 2-send-GER be/2 that/2 mother/ 2    that/4 whelp/4-
         tiger-OBL-GEN whelp/4 4-wander-PRES-                                                                                                                                                           dragon-OBL-GEN _ inside.
                                                                                                                  one      man/1     fin         AND                    nd-GER             be/4
         what        wonder            here       be/5       Q _ 1-go-GER             1-come-WHEN
         GER         be/1_      inside.                                                                                                          ""My God, I came here i         -and-              '
         [interj.]        you        human.being/1                where-ELA               here.                                                  ook if you heal me,     I will
                                                                                                                                                                      w Iwill give    you the
                                                                                                                                                                                 pve you       fortress of the dragon,’ he said.
                                                                                                                                                                                          the fg
                                                                                                                                                    en the hunter felt in his pocket, he found the eyes there.
         The dragon gave him the wine when he came back from hunting.                                                                            ain
                                                                                                                                                 Having taken them, h e put the eyes back in   i place and the eyes were sound
         He     drank        a bucket          of wine,      got drunk         and        went     to bed.","[117, 118, 119]"
"
DASSR'       14 ijunj.ya 1957
                              , CGA                       SIF 259                                                                                                       ;
meroprijaoe tijeeax                                               ”             P. 322    and          P                   :
CLASSR         Dae.po xo7jaj
                         we
                             stvennomu i; kulP.'turno-bytovomu
                                                           ostanoust  niestvuSoveta
                                                                  vleroj                                                                   Minnist
                                                                                                                                              is rov       RSFSR 197_
                                                                                                                                                                                are serious failures; the building of houses for the migrants is going on without any
                                  28 fevralja 1958, CGA                                                                                                                     tn general, construction plans are violated and they are not available at all at the sovkhoz
16 p,ereselenie;            rce
                                                                            SIF 275, pp.                   175-178                    naselenija, Pereseljaemog
                                                                                                                                                                            akskij in Stal'skoe', from: Postanovlenie Soveta Ministrov DASSR 285 'O xozjajstvennom,
                                                      ‘               '
                          Borcev na ravninu                  - Put!       k izobiliju j kul ture. Bagliev,                                                                     i kul'turno-bytovom ustrojstve pereselencey v sovxozax Kiziljurtovskogo rajona’ 30 ijunja
                                                                                                                                 + Z, 2, Maxatka
                                                                                                                                              zg la, 1967.
                                                                                                                                                                            ‘A r. 168, op. 63, d. 27, pp. 104-107.
14 A     Grammar    of Hunzib                                                                                                                                                             Introduction 15
Table 3: Hunzib population in figures: the first figure gives the number of                                        siskie) jazyki Dagestana by AE.           Bokarev, with sketches of all Tsezic
households, the second (between brackets) the number               of persons]8,                                    s published in 1959. The sketches of the Tsezic languages by Bokarev
                                                                                                                     dov SSSR     IV (1967) are in fact abridged         versions of the 1959 ones.
                                    1886           1926                   1987               1992Cuntinskij district                                                                                                   on Tsez is Imnajgvili (1963). Many articles about the comparison of
Gunzib                                                                                       (152)                 4, and Khvarshi by the same author appeared in Iberijsko-kavkazskoe
        Rodor                  32   (147)     11    (45)          (50)                                         2 Abdullaev (1981) and RadZabov (1992) have recently published on
         Todor                  -              -                   6 (5)                                      dee     (1963) is    a monograph       on Hinukh.      Sarafutdinova    and Levina      (1961)
           Hela                27   (139)      8    (23)          10       (45)
         Darbali
                                                                                                               tical sketch of Khvarshi.
                               36   (139)     10 = (25)            -
Naxada                         46   (233)    40    (115)
                                                                                                                 of both Bezhta and Hunzib, Analiz Kapudinsko-gunzibskogo jazyka,
                                                                  70     «=(350)             (379)
Garbutli                       30   (129)    14     (55)          21 = (110)                 (198)
Kiziljurtovskij    district                                                                                   by Lomtadze (1956). The first monograph on Bezhta, Grammaticeskij
                                                                                              ,
Stal'skoe (and Suanovka)                                         134     (670)     150    (1,200)               kogo jazyka was Madieva (1965). Recently MS. Xalilov, a native
Komsomol'skoe                                                     16      (75)      16        (75)            Bezhta, has been working on the language, which has resulted in a
Georgia                                                                                                     dissertation Leksika beZtinskogo jazyka (1981), an unpublished Bezhta-
Txelisckaro                                                       20   = (100)      20   ~—_ (100)             fionary, and many articles.
Saruso                                                            50   = (240)
Other places                                       (353)               (500)
                                                                                                             e sketch from Bokarev, there are some other publications on Hunzib. The
Total numbers                 171   (787)    83    (616)         338 (2,165)             (42,000)            and phonology of Hunzib (Fonetika gunzibskogo jazyka) are treated by
                                                                                                             (1975). Since 1976 I.A. Isakov has been working on Hunzib, writing a
13. The grammar                                                                                                  sketch (ms (a)), an unpublished              Hunzib-Russian         dictionary (ms        (b)),1.3.1. Earlier literature                                                                                     ber of articles.","[17, 18]"
"With verbs           the following information is given: valency, translat
                                                                           ion, derivations, as
far as occurring in the texts. Apophonical verbs are given
                                                           with the rootvowel uw.
For loans a comparison with the source language
                                                is given. Examples:
-arce                                 [NOM]    ‘get up, rise’; PL -a.a.rée; -arée-k’ [ERG, NOM]
                                      ‘wake up'; PL -aré.4-k’.          .
nuu                                   [NOM]    ‘come     (here)'; n1 naa, n2 nii, n4/PL nuu.
arganizawat=uwo                       [ERG, NOM]        ‘organise’; cf.. Ru. organizovat'.
a11 am indebted to Dr. Uwe Blasing for his help with
                                                      the comparative material and to Gabriélle
van den Berg for checking the Persian forms. All responsi
                                                          bility for the suggested donor forms
temains the author's.
                                                                                                                                            es
                                                                                                                                            oe
                    of Hunzib                                                                                                                                                                                                                   Lexicon 281
-280 A    Grammar
                                                           : tic combinations                                 :          wags           f
                                                                                                                                    0
 x
Exampl es   remarks are given after the symbol #. Idioma
             or
            ‘bs are given with the nouns.                     _
                          ‘wife’; -a; -a; (KK 111); # age yaqe  marry (man) 7 cf                                                                                     infinitive (INF), see 5.7.1.
age
nouns anaes         ° n2
                           -eq'a; # age yéXe ‘marry (woman)’, cf. -€Xe; # age nii
                                                                                                                                                                      plural infix (PL), see 5.5.
                                                                                                                  a.                                                  [DAT,       NOM]    ‘bore, pester, get sick'; PL -a.a.ca; no IMP but
                           ‘marry (woman)’, cf. nii.
                                                                              # ax                                                                                    derived aca-k’(o).
 ax, ax                    n5 1. belly, stomach’; 2. ‘food’; -a; -a; (KK 61);
                                                                                                                                                                      n5 ‘granary of a mill’; -yo; -ya.
                           lid.er.u ‘pregnant’.
                                                                                                                                                                      n4 ‘politeness, courtesy’; -li; no PL; cf. Av.          adab, Tu. edep, Ar vw
 There are four ap        i          ee icon: riendixe 1 2deals with dialectal differences                                                                            Prs. adab, adab.     thin Hunzibib;
    ithi             rnterms are
                 ; colour           tated
                                re trea  ted in apgy         and the names of days and                                                                                linterj.] expressing a sigh, ‘oh’.
                                                                      s and verbs are
 mi
 ments      in appendix 3. Petrified directional elements in adverb                                                                                                   [interj.] of recognition and confirmation, ‘ah(a)’. treated in appendix 4.                                                                                                                                               [NOM] 1. ‘break'; 2. ‘blossom’; PL -a.a.he; # 1. 6g r-ahe
                                                                                                                                                                                                                                                'the axe
                                                                                                                                                                     breaks', 2. hak’ r-ahe ‘the flower blossoms’.
                                                                                                                             fo kL
                                                                                                                                ’                                                                                                              rr
                                                                                                                           7
                                                                                                                 iiiitk
                                                                                                                    .4                                                                                                é
 The alphabetical order is: a,
                                                                                                         h,   h, 1, Ly ta ft     a
                                                                                                     &
                                                                                                                                                                     {ERG, NOM] ‘break, chop, fell’; PL -ah.é.1 ‘chop several times’.
                                                      b,   Cc,        c,   ron   é,   d,   e,   e,
                                 a,   a,   «,
                                           8 §£t ,u              t,        UUa, w,   YZ
                                                                                 WX %%
 r, x X, m,n, 0, 6, p, p, Gg ge¥                                                                                                                                     n4 ‘kin’; -li; no PL; cf. Av. ahld, Ar. ahl.
                                                                                                                                                                     n5 ‘flour from roasted rye or barley’ (Ru. tolokno, Av. tex); -ra;
                                                                                                                                                                     no PL; (KK 245).                                            ‘
                                                                                                                                                                     n4 ‘orchard’; -li; -la; cf. Av. ax.
                                                                                                                                                                     n4 ‘embrace’; -li; no PL; # ah b-oc’ [ERG,           SUP]       ‘embrace’, cf. -oc’.
                                                                                                                                                 aki@’ar, aki@’4l    n4 'tale'; -li; (-la); (KK 459).
                                                                                                                                                 ale                 n4 ‘branch’; -la; -ur; (KK 193).
                                                                                                                                                 allah              “nl   'God, Allah’; -li; cf. Av. allah, Tu. allah, Ar. allah.
                                                                                                                                                 -a.Ae               terminative    (TERM), see. 5.11.5.
                                                                                                                                                 ak                  n5 ‘village’; -a; -la; (KK 370).
                                                                                                                                                 ake=aXe             see -aXe.                       -
                                                                                                                                                 ax                  n5 1. ‘axe-helve'; 2. ‘spindle’; -li; -la; (KK 310).
                                                                                                                                                 -aXe                [INOM, AD]         ‘scold, curse’; PL -a.aXe; # ake=ak'e [NOM]            ‘cry’.
                                                                                                                                                 -aXe.l              [NOM]        'strike, attack'; # roku   r-aXel   ‘the heart beats      (in a heart
                                                                                                                                                                     attack)’.
                                                                                                                                                                     [ERG, NOM]          1. ‘play an instrument’; 2. ‘attack’; # o2-di-l Sulu b-
                                                                                                                                                                    axXe.l ‘the boy plays the flute’.
                                                                                                                                                                     [ERG,       DAT,   NOM]   'strike'; # abu-l o3-di-i b-aXe.l ‘father strikes
                                                                                                                                                                    the boy’.                   i
                                                                                                                                                 aman=allah         linterj.] 'My God’; cf. Ar., Prs. aman.               ,
                                                                                                                                                 amanat             n4 ‘instruction, commission’; -li; -la; cf. Av.           amandt,   Tu. emanet,
                                                                                                                                                                    Ar., Prs. amanat.
                                                                                                                                                                    n4 ‘order’; -li; -wa; cf. Av. amru,        Tu. emir, Ar., Prs. amr.
                                                                                                                                                                    ‘Monday’; see appendix 3.
                                                                                                                                                                    nd5 ‘week’; -lo; -ya.
                                                                                                         2
                                                                                                                                                                                                           Lexicon 283
282 A      Grammar   of Hunzib
                                                                                                             ws
anta                 n4 ‘time’; -li; no PL.
                                               111); # age y-eqe      ‘marry   (for a man, ne no
age                  n2. ‘wife’; -a; -a; (KK
                                                            ‘marry (for a woman,              . ee                             n3 'threshing-floor'; -i; -la; (KK 397).
                     ‘lead a wife')', cf. -aqa; # age y-éXe
                                                                                                             ac                                                            y (for a woman, lit. 'go as                                        [NOM] 1. ‘be, get clean' 2. ‘ritually wash oneself after women's
                     as a wife)’, cf. -@Xe; # age nii 'marr
                                                                                                             -aca
                                                                 _                                                             periods’; -aca-k’ [ERG,         NOM]      'make      clean’; PL -dc.4.k’; -dca-r.u
                wife’), cf. nii.
                                                  #   aqq.u    bige    ‘female calf’.                                          ‘clean, beautiful’     (KK 546).
aqg-u           ‘female (animal)'; (KK 475);                                                       .
                                                        _      _                      .                      ac’c’.u           ‘sharp(-pointed)'.
-a.qe           desiderative (DES); see 5.11.6.
                                                           -arte-k’ [ERG, NOM] ‘wake up |                    acii              n4 ‘liquid dish from         rye flour (ahu)'; -lo; no PL; # ac’i=xur.i n4
-arte            [NOM] ‘get up, rise’; PL -a.axte;
                                         .                              ——-                                                    ‘porridge’, cf. xu.raa.
                 PL -aré.4-k’.
                                            ise’;   cf.   Ru.   organ izova t'.                              -ac’a            .[DAT,      NOM]     'see'; PL (m-)a.a.c’a; no IMP but derived
arganizawat=uwo        [ERG, NOM] ‘organ
                                                     armiy  a.                                                                -c’a-k'(-0); -Ac’a-k’ [ERG,        DAT,        NOM]     'show'; PL AC AK.
 armiya          n5 ‘army’; -li; no PL; cf. Ru.
                                                      (KK 493); see 43.1.5 ¥ anon                            -Ac’sy           ‘appear’, see 5.8.
 arto            ‘before’; art’o-dé ‘in front of';
                                                                n5 ‘earlier times’;     cf. zaman.           age              [ERG, NOM]          'sharpen’.
                  [NOM] ‘be the first’; # arto=zaman
                                                                                                             -aée             [ERG, NOM]          ‘lick’; -A¢e-laa
 -A.s                    i
                  extra inten    i l (INTT), see 5.6. 5.
                              tiona                                                                                                                                  [NOM]       ‘lick oneself; PL -dée-la-baa.
                                                         askar, Tu. asker, Ar., Prs. ‘sia                    aun              n3   ‘whetstone’;      -a; -a; (KK     318).
 askar                n5 ‘detachment’; -li; -la; cf. Av.
                                                                              IMP but derive                 au
                                        ‘love, like, want’; PL -a.a.t'(a); no
                                                                                                                              n3 ‘heel’; -i; -wa; (KK 51).
 -at (a)              [DAT, NOM]
                                                              6s                                             acu              n4 ‘swallow’; -i; -ba; GENPL              4é-ba-s;     (KK   167).
                      -at-k’-o.
                                                        see      5.               .                          ada              nd ‘brain'; li; no PL; (KK 87).
 -dt.s                negative   intentional (INTN),
                                                                (KK 482); # b-ater.u safat                   aga              n4 ‘bracelet’ (older speakers); -li; -ar; (KK 272).
 -ata.ru               1. past participle of -at'(a); 2. ‘any’;                           |
                                                      on                                                     agas             [NOM, AD] ‘talk’; PL aga.baa.3.
                       ‘any time’.                                                                   .
                                               Av. Saxdlab.
                                                                                      7                      agay             n4 'bracelet' (younger speakers); -bo; -a.
  axalab              ‘    on, joint’; cf.
                                                                                     color’.
  axarpeli, axarpelé&s ae pink ‘Nex
                                           see appendix 2; cf. Geo. axali peri 'new                          agi§.laa         [NOM,       AD]    ‘talk, chatter’; PL agi8.la-baa.
                                                                             see 32;  cf.                    aga              n5 ‘ear’; -la; -r; (KK 6); # Aga tuqle [ERG, NOM]
                                                         but r-iq-ar axbazan,                                                                                                                      ‘eavesdrop,
  axbazan              n5 ‘(large) apricot’; -li; no PL
                                                                                                                              listen (in)'; # bis-i-s aga ‘gills’, cf. bisa.
                       Av. axbazan.
                                                                                .                            agalaAsa         n5 ‘ear-ring'; GEN 4galadsa-s; -ar; cf. aga, aga-la-h-sa.
                       [NOM] ‘tear’; PL -a.a.xe.
                                                         ‘tear continuous  ly’.   7                          ahik’u           n5 ‘(small) hole’; -a; -ar; (KK 466).                           ,
                        [ERG, NOM} ‘tear’; PL -ax.4l
                                                              Tu. ahir, Ar., Prs. axir.                      ahiy.u, ahiy.u   ‘hollow'.
                       n4 ‘end’; -li; no PL; cf. Av. axir,
                                                                 a.                                          ah.k’e           [ERG, NOM]          'make a hole’; cf. ahiy.u.
                        n5 ‘guard’; -lo; no PL; cf. Ru. oxran
                                                              -ac’a ‘see’.                                   ah.le            [NOM]       ‘get holed’; cf. ahiy.u.
                        ‘beautiful’; cf. Bezhta axu ‘good’,
                                                                                                             akaxu            n4 'snail'; -a; -ar.
                        ‘before’ (BEF), see 5.7.14.
                                                            ‘                                                aAe              n4 ‘aurochs, mountain
                        negative
                              ive inten
                                  i       i l (INTN), see 5.6.5.
                                        tiona                                                                                                                  goat'; GEN      4ie-s; -ba; GENPL        4A-ba(-la)-s;
                                                          azbar, Kum. abzar, azbar.         a                                 (KK 145).
                        n4 ‘courtyard’; eli; -la; cf. Av.
                                                           449); # az-du-k(e) [NOM]          ‘set in                          n4 'pod     (of beans)’; -li; -la.
                        n4 'summer'’; -du; no PL; (KK
                                                                                                                              [NOM] ‘be thirsty’; PL aqa-baa; aqaa.k’ [NOM] ‘be very thirsty’;
                        (of summer)’.
                                                                                                                              PL aqa-baa.k’.
                        [NOM]    ‘swell’; PL -a?uwa-baa.
                                                                                                                              [ERG, NOM] 'sew'; PL (n-)a.a.ge 'sew continuously’; -aqe-laa
                                                                                                                              [NOM] 'sew'; PL Aqe-la-baa.
284 A Grammar of Hunzib                                                                                                                                                                        Lexicon 285               [NOM]       1. ‘come’; 2. ‘ripen (of fruit)'; PL     (n-)a.a.qe   ‘come                 n5   ‘belt, waist’; GEN
-iqde                                                                                                                                  «xXe-s; ur, -wa;            (KK 274).
               frequently’; -aqe-k’ [ERG, NOM] 1. 'make go’; 2. 'make ripen’; 3                         ‘middle, half; (KK 496); # -o.=oke ‘sometimes'; # b-xke-g
                                                                                                                                                                  o-s
               'get, bring’; PL -aq.4-k # dandi -aqe-k’ ‘bring together’.                               baba ‘half a loaf, r-xke-go-s Si8a ‘half a bottle’.
               n4 1. 'mouse’; 2. ‘biceps’; -i; -ba; GENPL 4q-ba(-la)-s; (KK 155).                       ‘seven’; OBL axk.el; (KK 564); see 4.4,
 ~      24?
-aq u=ruc      [NOM]       ‘straighten oneself, one's arm’; nl       4q'u=rac’, n2 y-aqu=ric’,         ‘ifever' (IFEV), see 5.7.11.
               n4 m-aqu=ruc,, PL m-aqu=ru.wkc’.                                                        n5 ‘avalanche’; -o; -a.
               [NOM] ‘straighten oneself, one's back’; nl aq'u=tec, n2 y-aqu=tic,                      n5 ‘den, lair, canyon’;             -bo, -a; -a; (KK         410).
               n4 m-aqu=tuc’, PL m-aqu=tu. wéc’; 4qu=tuc-ur.u ‘straight’ (KK                           n4 ‘paw, foot'; -la; -r; (KK 39).
               548).                                                                                   [NOM] 1. ‘become’; 2. ‘get better’; -xq-k’e [ERG, NOM]
                                                                                                                                                                                               'make
               [ERG, NOM]          ‘measure, weigh’;    PL -dsa-baa; -dsa-laa [NOM]                    better’.
               ‘measure, weigh’; PL -dsa-la-baa.                                                       [NOM, (DAT)] 1. ‘happen’; 2. ‘be born’;-«
                                                                                                                                              -xq-k’e [ERG, NOM
               ‘thick, dense (two-dimensional)'; (KK 527).                                             (DAT)]    'make born'; # -xqu-r.u Wada                      ‘birthday’.
               n3 ‘stone rolling from a hill'; -i, -li; -wa.                                           [NOM] 1. ‘can, have the right.
               n5      1. ‘belly, stomach’; 2. ‘food’; -a; -a; (KK     61); # 4x lid.er.u              [INOM,    AD]    ‘can; be able, have              the power'.
                ‘pregnant’.                                                                        negative imperative (IMPN), see 5.6.7.
                n5  ‘rime’; -li; no PL (KK 435).                                                       [ERG,    NOMI]    brin: ig    (on    0; neself,   on   an    animal)';     PL     -X.K.g
                                                                                                                                                                                              q’U     bring
                n5 ‘ashberries'; -li; no PL but r-i?er-ar 4za, see 3.2.
                [ERG, NOM] ‘make dirty'; PL aza.baa.k; cf, azaa.r.u.                               future       (UD,    see 5.6.4.
                [NOM] ‘get dirty’; cf. azaa.r.u.                                                   ‘as soon       as' (ASA),        see 5.7.12.
                ‘dirty’; (KK 545).                                                                 [NOM]         ‘dig, rummage’; PL -xx.da-baa.
                n5 ‘log’; -bo; -ba; (KK 378).                                                                                                  ‘at the shadow
                                                                                                  wo,      shad  side of the mountain’; also &qXo, &qoddo;                                          (KK
                aorist (AOR), see 5.6.3.
                plural infix (PL), see 5.5.                                                        ‘short'; (KK 520).
                nl     ‘father; GEN    obu-s; -wa;     (KK    102); # iti-?xbu ‘grandfather’; #    [NOM] 'crow (cock)'; PL &é&.da-baa.
                iqq.u abu ‘father-in-law’; (cf. Ar., rs.) abii?).
                'ten'; OBL      «c’a.l; (KK 567); # «.?xc’an      ‘ten each’; see 4.4.
                local gerund (GLOC), see 5.7.6.
                 ‘cold’; (KK 552).                                                                plural suffix (PL), see 5.5.
                 [ERG, NOM] 'make cold’; PL -«é.4.k’; cf. -xé'@.u.                                plural infix (PL), see 5.5.
                 [NOM] ‘get cold, get cool, catch a cold'; PL -o@.4.l; cf. -«¢’@.u.               n4 ‘beard   (long, in tales)’; -li; -la; (KK                 78).
                 [ERG, NOM (AD-ELA)] 1. ‘take away, take off, seize’ 2. ‘draw,                    n4 ‘bread’; -li; -r; (KK 248).
                 paint’; PL -o.x.hu 'take off regularly’; -chu-k’ [ERG, NOM, AD                   n4 ‘thin thread’; -a; -a; (KK 306).
                 (AD-ELA)]        ‘do take off; PL -oh.a-k’.                                      n4     ‘rock’; -i; -ur, -r; (KK 409).
                 [ERG,     NOM]     ‘rob’; cf. -ohu, Xisaa.                                       n4     ‘garden’; -lo; (-ya); cf. Geo.             bagi, Prs. bag.
                 n4 ‘camel’; -a; -ar; cf. Geo. aklemi.                                            ‘pleading’; see 6.8.                 :
                 {ERG, NOM] ‘disband, loosen’.                                                    n4 ‘price, value’; -li; no PL; cf. Av. baha,                        Tu. paha,        Prs. bahia.    ©
286 A      Grammar   of Hunzib                                                                                                                                                                              Lexicon 287 bahal               n4 ‘fury’; -li; no PL.                                                             babed.u                       ‘shiny’.
                                                                      Tu. bahane,      Prs. bahana.     bac’a
 bahana              n4 ‘reason, cause’; -li; -r; cf. Av. bahana,                                                                     n4 ‘wolf; -i, -lo; -ba; GENPL     bac-ba-s;    (KK    150).
 bahe                n4 ‘quince’; -lo; no PL but b-iq-ar bahe, see 3.2.                                ‘bac’a                         n4 ‘spleen (anat.)'; -i; -wa; (KK 59).
                                                                         baharzal, see
 bahar¢i             nl ‘man (brave, courageous), hero, fellow’; -yo; PL                                bad                           ‘other, different’; n1/n3/n5   bad,   n2/n4 badu;       OBL   boAu; PL
                     3.2.; (KK 110); cf. Av. bahardi.                                                                             bead-ra.
                     see baharti.                                                                      badu                       see bad.
 baharzal
                     n4 ‘hunting-dog’; -yo; -ya; cf. Av. bahri.                                        beak’                      n4 1. ‘bed’; 2. 'nest'; -lo; -la; (KK 169, 472); # bok’ tike.l ‘make a
 bahli
                                                                                Tu. bakir.
_ bak, bax           n5 ‘(red) copper’; -li; no PL; (KK 346); cf. Av. pax,                                                        bed’; # bok’=lati 'bedclothes', cf. lati; # hiic-ba-s bok’ ‘ant-hill'
                                                in the field'; -lo; -ya; cf. Geo.  baki. -                                        cf. hiico; # qara-s bok’, xizan-li-s bak’ ‘womb’, cf. qora, xizan.
‘baki                n4 ‘enclosure for sheep
                                                                               cf. -iye;
 balah               n4 ‘misfortune’; -li; no PL; # balah m-iy-ob ‘be damned’,                         baAu                       see bad.
                     cf. Av. balah, Kum. balah, Ar., Prs. bala?.                                       boke                       n4 ‘(large) intestine’; -li; -r; (KK 63).
 balah(ab)           ‘poor, difficult (about soil)'; cf. Av. baldhab.                                  bauxXe                     n4 ‘corn-bin’; -lo; -ur, -ya; (KK 364). balahzi=aqu -       ‘[NOM] ‘have a look’; cf. Av. balahize.                                           barbari                    n4 ‘bumble-bee'; -yo; -ya.
                      [ERG, NOM] ‘look after, control’; cf. Av. balahize.                              becdal                     nl, 2 ‘orphan’; -li; -la; cf. Av. bésdal.
 balahzi=iwo
 bali                 n5 ‘cherries'; -lo; no PL but r-iq-ar bali, see 3.2, # niyaru bali              beéedab                     ‘rich’; PL beéedab-la; cf. Av. be&édab.
                      ‘sweet cherry’   (Ru. GereSnja); # éatal.u bali, cek bali ‘sour cherry’         be&edAi                     n5 ‘wealth’; -lo; no PL; cf. Av. begéAi.
                      (Ru. vi8nja); cf. Geo. bali, Prs. albalt.                                       bed, bed-d6é                ‘then’.
                      n4 ‘carrion, body’; -li; -la; cf. Av. balkan.                                   bed.daa                     ‘over there (not far away)’.
  balkan
            -         ‘in the end, finally’.                                                          bed.daa.X.do                ‘over there (far away)’.
  balXo
                      n5 ‘hospital’; -li; -r; cf. Ru. bol'nica.                                       béd.do                      ‘back’.
  balnica, balinca
                            ‘dagger’; -0; -a; (KK 327).                                               bed.eA.do                  ‘another time’.
  baday               n5
                      ‘secretly’; cf. Av. baAgo.                                                      begala                     n4 ‘snake’; GEN        begala-s; -r; (KK   173).
  badgo
                      n4 'eatable clot’; -li; -r;   # baXa   m-ica.] 'make    a clot’, cf.            bege                       n4 ‘crotch’; GEN bege-s; no PL.
  baXa
                                                                                                      belex                      [NOM] ‘stop giving birth (animals).
                      -ical.
                                       flour’; -a; no PL; cf. Av. baqtq.                              bex                        n4     ‘rennet’; GEN   bexXer-a-s; PL beXer-a;
  baqtiq              n4 ‘halva from                                                                                                                                                (KK 62).
                                                                            Tu. bereket, Ar.,         bexXer                     see bexX.
  barkat              n4 ‘prosperity, happiness’; -li; -la; cf. Av. barkat,
                      Prs. barakat.                                                                   bex.no                     ‘eight’, OBL       beX.el; (KK 565); see 4.4.
                      {ERG,    NOM]    ‘congratulate’; cf. Av. barkize.                               bér.balahi                 n4     ‘attention’; no inflection; cf. Av. ber ‘eye’, balahi ‘look, control’.
  barkizi=iwo
  bati                n4. ‘goose’; -lo; -ya; cf. Geo. bati, Ar. batt, Prs. bat.                       bercinab,       bersinab        ‘beautiful’; PL bercinab-la; cf. Av. bércinab.
  batiiyab             ‘different, special’; # bat .batiyab ‘very.different; cf. Av. bat 'fyab.       bertin                     n4 ‘wedding’; -0; -a; (KK 463); cf. Av. bértin.
                                 ‘choke’; cf. Av. baxize.                 :      ,                    bes         ;              n4     'skin (people, cattle)'; -0; -la; (KK 70).
  bakzi=kqu            [NOM]
   baxilab             ‘greedy, eager, grasping’; (KK 539), cf. Av. baxilab, Ar. baxi.                baed.ccrmfx                n5     ‘food (on the table)’; -a; no PL; cf. -e&,    ax.
                       n5 ‘banner, flag’; -li; -la; cf. Av. bayraq, Geo. bairagi, Tu. bayrak.         be3k’éze=&q(u)             [NOM] ‘stop, stay’; cf. Av. ré3t'ine.
   bayraq, bayrax
                       n5 'market'; -li; -la; ef. Av. bazar, Geo. bazari, Prs. bazar.
                                                                                                      b=8=xuk.i                  see -e3=xuX.
   bazar
                       n4 ‘ability, skill’; -yo; no PL; cf. Av. bazari, Tu. basari.
                                                                                                      beterbaqi                  n4 ‘living, life, household’; -lo, -yo; no PL; cf. Av. bet érbaqi.
   bazari
                                                                                                      beteré ‘aqagi              ‘your highness’ (vocative); cf. Av. bet ér@’aqad.
   baSake              [ERG] ‘bleat’.
                                                                                                      beterhan               nl        ‘husband,   master’; -li; -la; (KK
   ba                  ‘maybe’; see 6.8.                                                                                                                                    110); # bet'erhan=age         ‘husband
   babal.k’e           [ERG,    NOM]    'make   gleam, make     shine’; cf. bobod.u.                                         and wife’, cf. aqe; cf. Av. bet'érhan.                                   ;
                                                                                                      bewxi                  n4 'tiger'; -lo, -yo; -ya; cf. Geo. vepxvi.
   babal.le            [NOM] ‘gleam, shine’; cf. bacbod.u.
                                                                                                                                                                                                                Lexicon 289
288 A     Grammar   of Hunzib
                                                                                                              bodol             n4 ‘tinder’; -a; no PL;           (KK 317).
bex.k’e             [ERG,        NOM]   'shave'.
                                                                                                              bodu              see bad.
                                                                           ; -i, -li; -la; (KK
bez                 n4 1. ‘enclosure for cattle in the field'; 2. ‘stable’                                    bog               n4 'meal'; -li; -la; # xiSaX'-o-s bog ‘breakfast’; # XebaX-o-s bog
                    392).
                                                                                                                                 lunch'; # nige-s bog ‘dinner’; cf. Av. bog.
bici                ‘straight’; # huni bici r-xq-ob ‘have a good journey’.                                    bok’on            n4 ‘corner’; -a; -a; (KK 376); cf. Av. bok’én.
biga                n4 ‘foundation’; -li; r; (KK 372).
                                                                                                              bolo              n4 'neck, collar’; GEN            bila-s; PL bolo-wa;           (KK 22).
bil                 n4. ‘lip’; -a; -la; (KK 12).
                                                                                                              bolu              see bal.
bilaZba             n4 ‘beard’; -li; -r; (KK 78).
                                                                                                              boAu(-)           see bad, bal.
bilét               n5     ‘ticket’; -bo; -ba; cf. Ru. bilét.
                                                                                                              boq               n4 ‘sun’; GEN biqa-s; no PL; (KK 419); # boq=boco ‘celestial’, cf.
bixe                see bixer.
                                                                                                                                boco; # bigid 'in the sun’; # biqux, biqXo, bigaAdo ‘at the sunny
bixer               n4 ‘jug (for water) (10 ltr)’;-a; -a; (KK 360).
                                                                                                 (KK 361).                      side of the mountain’,            (KK 406); # bog tic’-&é 'west'; # boq m-
                    n4 ‘measure         for flour    (30 kg)’; GEN      bite-s; PL bixer-a;
biker                                                                                                                           ex-&é, nuc-«éeye ‘east’.
bix                 n4     ‘ewe’; -i; -la; (KK      118).
                                                                                                              bost’'an          n4 ‘mole cricket'          (Ru. medvedka);        -li; -la; cf. Geo. bost’ana
birindzi             n5 ‘rice’; -yo; no PL; cf. Geo. brindzi, Tu. piring, Prs. birinj.
                                                                                                                                ‘garden’, Prs. biistan, bustan ‘garden’.
birk’ili             n5 ‘agrimony, burdock’; -yo; -ya; cf. Geo. birk’ava.                                     bott.u            ‘blunt’.
 bige                n4 ‘calf (younger than one year)’; -i; -ur; (KK 126).                                    bozo             n4 'pick(axe)'; -li; -wa; (KK 287).
 bisSu(n)            ‘very’; cf. Av. bisSun.
                                                                                                              boz              [NOM, SUP] ‘believe’; PL bo.wé&z.
 bit'(a)rab          ‘right’; cf. Av. bitarab.                                                               buga              n4 ‘bull’; -li; -r; cf. Av. bugd, Geo. buga, Tu. boga.
_bitun               ‘right, completely’; cf. Av. bit'un.                                                    buhido            n4 ‘bull-calf (older than one year)’; GEN buhido-s; -ar; (KK 127).
 bixinab             ‘male’; PL bixinab-la; cf. Av. bixXinab
                                                                                                             buhii             ‘home,        at home’.
 biking              fellow’; cf. Av. bixind
                                                                                                             buku              n4 ‘(wild) boar’; -i; -ba; GENPL bux-ba-s;                   (KK      148).
 bicu                n3 ‘arm’; -i; PL bic-la, (-wa); (KK 37).
                                                                                                             buxu              n4 ‘haft, hilt’; -li; -wa; (KK 329).
 bica-               see boco.
                                                                                                             burdo             n4 ‘(maize) stack around a              stick'; GEN       burdo-s; -li; -wa;     (KK
 bila-               see bolo.
                                                                                                                               399); cf. Geo.           burdo.
 bilaAsa             n5     ‘scarf   (Ru. kosynka);         GEN   bilaA-do-s, bilaAsa-s; PL bilaAs-ar;
                                                                                                             burti             n4 ‘ball’; -yo; -ya; cf. Geo. burti.
                     cf. bolo, bila-A-sa.
                                                                                                             buxari            n4 'chimney'; -yo; -ya (KK 384, 385); cf. Geo. buxari, Tu. buhari,
                     n5 1. ‘hunt’; 2. 'game’          (Ru. dit’); GEN       biAa-s, PL bid-ba,
 bida
                                                                                                                               Ar. buxdr.
                     -wa; (KK 146).                                                                          buxd.u, buxt’.u   ‘male       (animal)';    (KK 474); # buxt’.u bige ‘male calf.
  biAagan            ni      ‘hunter’; -li; -la.
                                                                                                             buZilo            n4 ‘horsefly'; GEN budilo-s; -ar; (KK 177).
  biqid               see bog.                                                                               bacd.u            ‘blind’; (KK 531).
  biga-               see boq.                                                                               bacdu.k’
                                                                                                  ‘let                         [ERG, NOM]           'make blind’; cf. bacdu.
  biq’aa              [NOM] ‘be hungry’; PL biq/a-baa; biq'aa-k’ [ERG, NOM]                                  bacdu.l           [NOM]         ‘be blind’; cf. bacdu.
                      hunger’; PL biq/a-baa-k’.                                                              bad               ‘this; n1/n3/n5            bad, n2/n4   bodu;      OBL    boAu; PL bad-ra; see
                         n4 ‘fish’; -i; -ba; GENPL          bis-ba-s; (KK   170).
                                                                                                                               4.2.2.; # bodu-Xo-s           ‘since this time'.
                         n4 ‘fist’; -li; -r; (KK 41).                                                        badaa
                                                                                              (KK 405,                         ‘so, like this'; GEN badaa-s.
                         n3 ‘hill, range, ridge (Ru. xrebet)'; GEN             biza-s; -wa;
                                                                                                             badil             ‘this much'; GEN badil-o-s.
                         408).                                                                               bal               ‘this’; n1/n3/n5 bal, n2/n4 bolu; OBL                    boAu;     PL bal-la; see 4.2.2.
  boco                   n4 1. 'moon’; 2. 'month'; GEN bica-s; PL bica-wa; (KK 420).                         balaa
                                                                                      s Zo ‘a                                  ‘so, like this'; GEN balaa-s.
  boci                   n4 ‘sheep (coll.)'; GEN boc’lo-s; (-ya); (KK 117); # boc-lo-                        bali              ‘here’.
                         single sheep’, cf. Zo; cf. Av. béc'ci.
290 A     Grammar   of Hunzib                                                                                                                                                                             Lexicon 291                    ‘this much'; GEN        boalil-o-s.
                     [ERG, NOM]        ‘plough’; baxa-laa [NOM]            ‘plough (a long time)’; PL
                    baxa-la-baa.                                                                                     n5 ‘rod’; -lo; -ya.
                     n4 'wooden plough’; -a; -a; (KK 282).                                              caldogan     nl, 2 ‘pupil’; -li; -la; cf. Av. c’c’aldéqan.
                     n4 1. ‘worm’; 2. 'snot'; -lo; -ya; (KK 96, 174).                                   c'aq (ab)    ‘excellent, very'; (KK 506); cf. Av. c’q/ab.
                     n5 ‘grass, hay'; -o; (-a); (KK 204).                                               Ca?a         n5 ‘bow' -li; -r; (KK 324).
                     n4. ‘hawk'; GEN       baxac-do-s;       PL -a; (KK     157).                       cek'la       n5 ‘stick to fasten a yoke to an animal’; -li; -r.
                     ‘here’; (KK 489).                                                                  cela         n5 ‘sour clotted milk’; -li; no PL.
                                                                                                        Cika         n5 ‘(pieces of) glass'; -li; -r.
                                                                                                        cik’arab     ‘enormous,    excellent’; cf. Av.       c’c’ik’k’arab.
                                                                                                        cineli       n5 ‘pickles' -yo; -ya; cf. Geo. mc'nili.
                                               (KK     421); # ca=boco      ‘celestial’, cf. boco.      cic’         nd   1. ‘eyebrow’; 2. ‘eyelash’; -li; -la; (KK 4, 5).
                     n4 ‘star’; -ba; -bur;
                     n5 ‘bale’; -lo; -ya.
                                                                                                        Cicak’a      n5 1. ‘spark’; 2. ‘pepper (fruit and powder)’; -li; -r; cf. Geo.
                                                                                                                     cicak’a.
                     n4 'she-goat'; -i; PL cani-ya; (KK 135).
                                                                                                        cicu         n4 ‘branch, stick to beat children with’; -a; PL                      c’ic’s-la.
                     see can.
                     n5 ‘beestings'; GEN ciya-s; no PL; (KK 252).                                       cika         [NOM]      ‘grow, gain in weight’; PL ci.wa.ke.
                                                                                                        Cinda        n5 ‘(knitted) sock’; GEN    c’inda-s; -r; (KK 279); cf. Geo. cinda.
                     see cxssa.
                                                                                                        cipali       n5   ‘chestnut’; -yo; no PL but r-iq-ar cipali, see 3.2.; cf. Geo.
                     ‘bad     (adj.)'; # adv. cad.
                     'bad'; (cf. Prs. jadii ‘magic, conjuring’).                                                     cipeli.
                     n5 ‘salt'; GEN tiyo-s; no PL; (KK 261).                                            coc’         n5 ‘lymphatic glands’; -lo; -la.
                                     -o; -ar; (KK 455).                                                 c’odor(ab)   ‘clever, careful, strenuous’;        adv.    also codor.sa;          cf. Av.       c’odérab.
                    _n5     'name'
                                                                                                        codora.k'u   nl   ‘clever man';    GEN    codorak’u-s;         -wa; cf. c’odérab.
                     n3 ‘drum’; -a; -wa.
                                                                                                        codor.sa     see c'odor(ab).
                     n5     ‘ear-wax'; -lo; (-ya).
                                                                                                        culu         n5 ‘arrow'; -li; -wa;     (KK 325).
                     see cay.
                                        ‘castrate’; PL ci-wa.ce.                                        cami=&q(u)   [NOM] ‘take care of oneself’; cf. Av.                   c’tini.
                     [ERG, NOM]
 cigs                [NOM] ‘be dirty, smelly’.
                                                                                                        cami=awo     [ERG, NOM]
                                                                                                                     cumi=?uw-«
                                                                                                                                       'take care of, keep’;
                                                                                                                                       'God   takes     care of who
                                                                                                                                                                      # Zu cumi=?oqu-r.u
                                                                                                                                                                             cares
                                                                                                                                                                                                        allah-li-]
                                                                                                                                                                                       for himself’; cf. Av.
 coAi                n5 ‘unity’; -lo; no PL; cf. Av. c6Ai.
  ~,?        7
          cotor      n4 ‘navel’; -a; -a; (KK 32).                                                                    c'ini.                                                    ;
 cétor,
                     n4 'eagle'; GEN cuy-i-s; -bur; (KK            157).                                             ‘red, (beautiful)'; (KK 511); see appendix 2.
                      n5 ‘chink, crack’; GEN cuy-i-s; no PL.                                                         n4 ‘leech’; GEN       curbela-s;    -li; -r; (KK         175); cf. Geo.       curbela.
                      [NOM] ‘urinate’; PL cuma.la-baa.                                                               nl, 2 ‘bride(groom) on the weddingday'; GEN                           cutula-s; -r; (KK
                      n5 ‘urine’ GEN cumo-s; no PL; (KK 98).                                                         112, 113).                      see cu.                                                                                        ‘female’; PL c’uyab-la;      cf. Av.    cc'ttyab.
                      n5 1. ‘(fluid) fat’; 2. 'spinal cord’; GEN           cacu-s, -li; no PL; (KK                   nd ‘fire’; -y; -bur; (KK 440).
                      257).                                                                                          n4   ‘(kind of) beetle in manure’;           -li; -r.
                      [ERG,     NOM]     'smear'; cf. cacu.                                                          ‘black’; (KK 508); see appendix             2.
 caca.l
 can                  ‘even', see 3.7.6.
 -car                 distributive (DISTR),          see 4.4.5.
292 A   Grammar   of Hunzib
                                                                                                                                                                                                     Lexicon 293
                  present    (PRES),     see 5.6.1.                                                  Cag.u               ‘alive’; cf. Av. @4goyab.
                  ‘sour’; (KK 515).                                                                  @ah                 n4 ‘high grass’; -li; no PL.
                  Chechnia; -li.                                                                     @akurt'an,   “ak'ultan      5    ‘(red) beet’; -li; no PL; cf. Av.      @ak'ildan,   Tu. cukiindiir,
                  n5 ‘sugar’; -bo, -li; no PL; cf. Av. éakar, Prs. Sakar.                                                Prs. Cuqundur, cuqandar.
                  n4 ‘boot’; -li; -r; cf. Av. éakmaé, Tu. cekme.                                     “al                 [IDAT, NOM]          ‘feel, notice, observe'; no IMP but derived @al-k-o.
                  n5 ‘rush, reed’; GEN éala-s, -li; no PL; (KK 210).                                 @ake                [ERG, NOM]           'throw, strew'; PL @a.4.ke 'strew frequently’.
                  ‘Saturday’; see appendix 3; cf. Av. Samat.                                         @anil&s, anilos    ‘scarlet’; see appendix 2.        .
                  n5 ‘ink’; -lo; no PL; cf. Kum. Saqi.                                              @ap’                n5 ‘bunch (of grapes)’; -li; -la.
                  n4 ‘way out, solution’; no further declension; cf. Av. éard, Prs.                 vee
                                                                                                    @arsezi=&q(u)       [INOM, COMP] ‘miss, be bored’; cf. Av. ®AlSine.
                  cara.                         .                                                   ve
                                                                                                    @aSa                n4 ‘booze’; -li; no PL; (KK 262); cf. Geo. @a@a, Av.                @'ala.
                  nt ‘shawl, woman           headwear,       charma’; -li; -r; cf. Av. éalma, Tu.   @ade                n4 'maize bread’; -bo; -ba; (KK 248); cf. Geo. madi.
                  calma.                                                                            @ek'd.u             ‘curved';      (KK 547).
                  [ERG, NOM]           ‘write’; PL éa.a.x ‘write continuously’.                     Cel                 n4 ‘large barrel made out of a tree-stump'; -lo; -la.
                   [NOM]     ‘write’; PL éax.da-baa.                                                elu                 n3 1. 'small leather strip’; 2. ‘longitudinal           lath at the top of the
                   n4 'tea'; -lo; no PL; cf. Ru., Av. cay, Geo.            Eai.
                                                                                                                        roof'; -a, -li; -wa; (KK 273).
                   [NOM] ‘creak'; PL éeg.da-baa.                                                    @ema                n4 ‘nit on meat’; -li; -r.
                   [ERG, NOM]          ‘weave, plait’.                                              ve
                                                                                                    cemat
                                                                                                              ,
                                                                                                                        n4 'gum' -a; -a; (KK 16).
                   n5 ‘impenetrable        thorny bushes’; -li; no PL.                              feq                 n4 'bird' -i; -a; (KK 168).
                   n4. ‘kid’; -i; -ba; GENPL @ik’-ba(-la)-s; (KK 137).                              yoyo
                                                                                                    Ci@idaa             [NOM] 'chirp'; PL @i@'i.da-baa.
                   [NOM] ‘be tired’; PL éixa-baa.                                                   CiPix               n5     ‘small intestine’; -bo, -a; -a; (KK    63).
                   see cK.                               “                                          Cige                n4 ‘flea’ -i; -ba; GENPL         @ig-ba(-la)-s (KK 186).
                   n4 ‘willow’; -a; no PL.                                                          ile                 n4 ‘ball of thread’; -i, -li; -ur; (KK 308).
                   see tiSod.                                                                       @imix               n4 'gravel'; -a; -a; (KK 429); cf. Av. @imixx.
                   [NOM]      ‘wilt, fade; PL ¢oga-baa.                                             @inik’              n4 ‘scythe’; -a, bo; -a, -ba; (KK 292).
                          G, NOM]      ‘wilt, fade’.                                                @iqanti             n5 ‘marsh’; -yo; no PL; cf. Geo. &qantii.
                   Dat NOM] ‘get known’; PL éo.wa.ge; no IMP but derived                            cit                 n5 ‘knife’; -o; -a; (KK 323).
                   éoqge-k'(-0).                                                                    Ci                  adv.    'far'; (KK497); see 4.3.11.
                   ‘until’ (UNTIL), see 5.7.13.                                                     @odan               n5 'ruin'; -a; -a; (KK 402).
                   ‘instead of' (INSTEAD),             see 3.6.3.                                   @oqon               n3 ‘rye’; -a; no PL (KK 239).
                   n4 ‘threaded sweets made from nuts and grape-juice’; GEN                         “orto              n5 ‘floor cloth’; -li; -r.
                   tutxala-s; no PL; cf. Geo. curéxela.                                             Cot                n5 ‘bean’; -lo; no PL.
                   n5 ‘knout'; -a; -a; (KK 340).                                                    @uhi               n4 ‘pattern, design’; -lo; -ya; (L?).
                    n4 ‘lizard’; -li; -la; (KK 172).                                                Cuhzi=&q(u)        [NOM,         SUP]    ‘be proud’; cf. Av.e‘thize.
                    ‘Wednesday’; see appendix 3.                                                    Cui.zi=tiwo        [ERG,     NOM]        'make proud’; cf. Av. @thize.
                                                                                                    Cumal              n3 ‘leg (from knee till foot)'; -a; -a (KK 47).
294 A       Grammar   of Hunzib                                                                                                                                                                           Lexicon 295                                                                                                             du-                     see ma.
d
                                                                                                             dun(i)yal              n4 ‘world, universe’; -li; no PL; cf. Av. dunfyal, dunydl, Tu.
                                                                                                                                    diinya, Ar., Prs. dunya.
-d                    see -do.n
                                                                                                             durdk                  ‘fool’; cf. Ru. durdk.
-d(o)                 conditional (COND), see 5.7.15.; for -t'o, see 2.6.5.
                                                                                                             dursa                  nl   ‘son-in-law’; -li; -r; cf. Av. dure.
-d(o)                 instrumental     (INS), see 3.4.4.
                                                                                                             da                     ‘me, I'; GEN     diye, DAT diti, OBL di-; (KK 476); see 4.2.1.
                                                                                                      ee
dabéra=b=uwo          [ERG]    ‘dig’; cf. Geo.   dabarva.
                                                                                                            dal                     ‘as much as', see 3.7.2.
dahab                 ‘little, few'; (KK 505); cf. Av. dahab.
                                                                                                            dan                     ‘at least', see 3.7.6.
daha.maqab            ‘a little’; cf. Av. daéha-maqab.
                                                                                                            -dar                    allative, see 3.5.7.
dah.k’e               [ERG,    NOM]    ‘make less, (of illness) treat’; cf. dahab.
dah.le                [NOM] ‘diminish, get less’; cf. dahab.
                                                                                       time’; see           e
dandi                 1. ‘against’; 2. ‘just (now)'; # dandi.s.dandi ‘the whole
                      4.3.13.; cf. Av. dande.
                                                                                                            -éci=tiwo               [ERG, NOM]          'praise'; cf. Av. -écci.
                      [ERG, NOM] ‘gather at the neighbours’; cf. dandi.","[150, 151, 152, 153, 154, 155, 156, 157, 158]"
"                                                                                                                                      39.          That your landlord has died, is good for you.’
                                                  which was corrected.
            122 Originally Avar ¢¢ohor ‘thief,
                                             the  boy.
            123 o%e means the landlord of
                                                to xal.
            124 o%dis is an attributive noun
———————
      272 A          Grammar         of Hunzib                                                                                                                                                                                                                                                                   Text
                                                                                                                                                                                                                                                                                                                   25 273
                                                                                 ie     hade        ilu-g      ete     bati,""       ke                 bed-dé,                  xabér        b-uwo-n              |]
                                                                  b-uw-o,                                                                                                                                                                                                                          “y-éXe<"";
                                                                                                                                                                                                                                                                                                                 v                                                      bocii-n
                                                                                                                                                                                                                                                                                               ,     ~AD                                                                                                                                                                                                                                                                           ma?"";                                             ""y-aq’a-
                                                                                                                                                                                                                                                                                   i,                                            aq-at’                                                                                                                                                                                                        boduu
                                                                                                                                                                                                                                                                  eas)                         ma   éxX-a                                                                                                                                                                                                                  y
                                                                                                                                                                                                                                             e-C5-                                                                                                                                                                                                                                  y
                                                                                                                                                                                                                                      EK                   “Ze
                                                                                                                                                                                                                       0,     ""     40.                                                                                                                                                                   “y-aqa-é.""
                                                                             .                                                                         &6-y?"";
                   nisa-n ag-ra-l.                                                                                    ogu.                             mahar-no                   gul-un        lo, yy     _registraci
                                                         uhu-n,      qurulAi-lo-«         i~oxe-r      Saddm                                                                                                     tra                                                                  ’
                                                                                                                                                                                                                                                                                                                                 b-xqu-
      41.          balXo      bed,    ag    beterhan                                                                                                                                                         Bistraclya                      b-uwo-n           bad-ra-s,          bet erhan=age
                                                                                                                                                       n       lo         xa.
                   odu Sologan suk'u-u y-ata-n                   lo ogu Saddam.
      42.
                                                                 Sadém  y-aq-a,""           ke      give-n        rak-lo                                bad-ra_rahat-li-i125,                             Zide-d             kep-li-i              AeA     b-u.wa.t-en              lotsa,
      43.          y-at-oA, “wullah,  da bodu                                                                                                                                                                                                                                                          xabér                 b-xqu-
                                                                                                                                                       n       lo.
                   zuqu-n li xa.                                                                                                 y-oqa-
                                                            ah, boAu weka-l-lo da.                                                          49.        “wulla
                                                                                                                                                       wefan                 i
                                                                                                                                                                            ne                 suku‘           lo             ma,
      44.          odu Sadam-li-sno zuqu-n lo p ikru, ""wull                                                                                                                                                                                   niyo-s           suku         lo,          suku                SagarAi                   lo
                                                                                                                                                       ead                      yo      lo     dibs,          Sagardi-ldar                         m-éxX-4          nucu,"",
                   n tod, da bodu y-8x-4,"""" ke.                                                                                  ‘adam
                                                                                                                                                                                                                                                                                        xe e         ni
                                                                                                                                                                                                                                                                                                    nisan                  lii      odAu ;
                                                         nisa-n_ li, ""wullah, bodu
       45.         axir, ak-a-a loder sid iqq.u suk'u-g                                                                                     50.        “SagarAi-l-dar ni yo EX-44 da? pulanab
                                                        y-oqe.""
                   dii niin %od da Suhzistaqeat, da                                                                                                    aqu-n Xikzi=?uwo-n-no, ‘Sezi=?xqu-n ax-n
                                                                                                                                                                                                mit          6x-i-i                                                                                          g
                                                                                                                      a.little     long                                                             ‘relamn
                                                                                                                                                                                                     r-eC=a=n=iyen
                                                                                                                                                                                                              iye-n_                                                                                   qishen
                                                                                                                                                                                                                                                                                                       giSo-ke-n_ lelo
                                                    sheep/4-AND      4-do-IMP
       40.          now you 1-go-INF 1-can-PRES-NEG                                                                                                    da.""                                                                                                °
                                                         that- PL-ER G.
                    we/OBL-AD 1-stay-IMP here Q say-GER
                                                                       1-die-GER         widowship-OBL-DAT                       remain-    46.        then-APPR sto ry/4 4-do-GER be/4 2-:0-P RES-
       41.          inthe.end        then    that/1    husband/1                                                                                                                                                                                                               i
                                                                                                                                                       80-PRES 2-lead-PRES-INT 2-lead-PRES -               OE                                                                LODE
                    PRET person that/2.                                                                                                                                                                                                                                                      yon                                       2                         |
                                                                2-love-GER       be/2     that/2       person.                              47.        wedding/4-AND     put/4-GER  be/4 : regigistratii on/4                                                               4-do-GER | this-
                    that/OBL young man-DAT                                                                                                                                                                                                                                                                                                                       |
       42.
                                                                                      2-lead-INF       Q_     think-GER           heart-    .          husband andvife/hp hpl-happen-GER be/hpl surely.                                                                                                                ~“—                                   |
        43.         2-love-WHEN [interj.] me this/2 person                                                                                            weep Lear                                            self/PL/OBL-INS
                    ERG say-PRES be-GER be/5 surely.
                                                                                                                                                                                                                                                         pleasure-OBL-DAT                            together                      hpl                   |
                                                                         be-GER            be/4             thought/4         __[interj.]   ©          te                   cA          whebeing/bpl                          story/4                4-happen-GER                 be/4
          44.       that/OBL          person-OBL-GEN-AND                                                                                                                                                                                                                                                                            ©                |
                                                                       2-lead-GER          IF me            this/OBL         2-go-INF             .   oi .   ere-                                        man/1    be/1                        you
                                                                                                                                                                                                                                               yo        where-ELA   man/1_
                    this/OBL         shepherd-OBL-ERG me                                                                                                                                                                                                                       be/1                                                              |
                                                                                                                                                      i vein men                                          homeland/4                         where        be/4  you/GEN     reletives-ObL,
                    Q.
                                village-OBL-DAT          being/1      one/OBL 1-big man-AD say-GER be/5                                               ALL             pl-go-INF               have.to/pl-PRES Q say-GER be/5 tha t/OBL wife-OBL-
           45.       end/4_
                     {interj.] this/2 person             me/DAT        come /2-GER IF me be.proud/1-PRES-
                                                                                                                                                      rm ATAND
                                                                                                                                                         lati                     Ay           where              1-go-INF                    me         some            place/OBL-DAT
                     NEG me 2-lead-PRES.                                                                                                                                                                                                                                                                              ee-O
                                                                                                                                                                                                                                                                                                                      tree-OBL-              |
                                                                                                                                                                    ind-GER       there-ELA     1-bring-GER _ bring.up/1-GER-AND
                                                      and herd the sheep,’ they said.                                                                 grow.up/1-GER
            40. ‘You don't have to go, stay a while                                                                                                   ere               village/ 5- ND
                                                                                                                                                                            ge/5-A          5-leave/5-GER _ outside-INCH-GER be/1                                                                                                            ||
                                                     n was left as a widow.
            41. When her husband died, that woma
                                                          woman.
            42. That young man fell in love with that
                                                       him  'My God, I will marry this woman.                                                         Then          the
            43. Having fallen in love, his heart told
                                                                                                                                                                            messa ge          Ww as      gl V en,           Are            y ou    going       Ww ith     him ? ’        ‘Yes,        I'll           g0;          Will                                                         if this shepherd marries me, I will go
             44. And the woman thought, ‘My God,                                                                                                      Th            .                                                                      .
                                                                                                                                                                                                                                                                                                                              .
                                                                                                                                                           e   marriage              ook     place,                                                                                                                                                                  |
                     with him.’
                                                                                                                                                                                                           they             were       registered          and       became         husband                  and           wife.             |
                                                                  e, ‘Really,                          if that       woman       will                 As they y wer e resting,
                                                                                                                                                                           i   having
                                                                                                                                                                                   i  slept together to their pleasure, a talk was going
             45.     Finally he said to an old man in the villag                                                                                                                                                                                                                                                                             |i
                                                      I will marry  her.’                                                                             on.
                     with me, then I won't be proud ,
                                                                                                                                                      ""My, from where are you, from where, , who is your
                                                                                                                                                                                                                  fami
                                                                                                                                                                                                                   amil:          i
                                                                                                                                                      nomeland, we have to go to your family,’ the woman said
                                                                                                                                                                                                                                                                                          my were                     i Yous
                                                                                                                                                      aeOw a I go to my family?
                                                                                                                                                                              i   They found me in one place in a tree, took
                                                                                                                                                            ere, brought me up and when I grew up, I left the village.’
                                                                                                                                                                                                                                                                                                                                   ™                                                                                                                                            2 Otic:
                                                                                                                                                 iginally otdyxliits with
                                                                                                                                                                       os
                                                                                                                                                                          Russian otdyx 'rest', which was corrected.
icici 274 A         Grammar       of Hunzib             bodu      zuqu-n     lo     bodus        iyu.
 51.
                                         gal-an zuqu-n lo?""
  52.        “niyo xdx-ii, niyo mito-«                                                             «xbu-n      iXeto-s      «q-
                                          gal-en zuqu-r me                                agi,
  53.        ""da diba iyu yati lo, da
             od, da y-sga-to-s y-xq-0A.""                                                         Zu-n       iXe-n     lo   ag.
                                   ogu        iyu-n    agi   y-ixe-n      lo,    Zindin-lo
  54,        bed      Zindin-lo                        be-GER         be/2     this/OBL-GEN           mother/2.
   51.       this/2                                                be-GER _ be/1.
                                         place/OBL-DAT put/1-GER
   52.       where tree-OBL-DAT where                                 be-PRET       you
                                      after.all be/2  me  put/1-GER
                  you/GEN   mother/2                                               RES-
   53.       me                                                N me      2-le ad-P
                                                                          1-happen-WHE
              there     father/1-AND              1-kill-PRES-GEN
              GEN       2-happen-WHEN.                                                                  2-kill-GER         be/2
                                                  that/2       mother/2-AND _              there
   54.        then        self/OBL-ERG
                                       self-AND       1-kill-GER   be/1         that/1.
              self/OBL-ERG    51.       Now, she was his mother.
                                                place where they put you?’
    52.       ‘Where in a tree, where is that                                                           were        to kill your
                                              put you there, because you
    53.       ‘Now, I am your mother, I
              father and marry your mother.’
                                               and he killed himself.
       54,    Then the mother killed herself
      Part   three
Hunzib-English lexicon
                                                                               Introduction    to the lexicon 279  Introduction         to the lexicon  This lexicon contains all lexical data occurring in the
                                                            texts and in the grammar;
  additional material collected during fieldwork was
                                                          also included. Part of that
  material was inspired by material earlier published (Bokare
                                                               v 1959 and 1961, Kibrik
  and Kodzasov 1990).","[146, 147, 148, 149, 150]"
"
                                                                                                      Se
dandi.k
                                                                                                            -et=a=Iye
 dandilizi=&q(u)      [NOM] ‘gather (for an official occasion)’; cf. Av. dandeiize.                                                 [ERG,    NOM]       ‘leave behind’; cf. -ete, -tye; # -e%a.n ‘leave alone!
                                                                                                                                    let!', see 5.6.7.
 daqke.k’             [ERG, DAT] ‘knock’.
                                                                                                            -et=a=xake              [NOM] ‘(make) stop'; cf. -eée, xaXe.
 dagie.1              [ERG, NOM] ‘knock’.                                                                     y
                                                                                                            ece                     ‘politely’, see 6.8.
    daram              n5 ‘trade’; -bo; -ba; cf. Av. daran.
                                                                                                            -ete                    [NOM]      'stay, be, live’; IMP
    dars               n4 ‘lesson’; -li; -la; cf. Av. dars, Tu. ders, Ar., Prs. dars.                                                                                    -ete ‘stop!'; q’ere -é%e [NOM]   'sit
                                                                                                                                    down';    -ée-k’    [ERG, NOM]        ‘force to stay’; PL -e%.4-k’.
    daru               n4 'medicine’; -li; -wa; Av. dara, Tu. daru.
                                                                                                            -eée.]                  [NOM]      ‘bear, endure, stand’; only in negative forms.
    daruyab            ‘medicinal’; cf. Av. dartyab.                                                         ve,
                                                                                                           -eCe=ntic                [NOM]      ‘wait'; n1 ege=nac’, n2 y-ece=ni@’, n4 b-etée-nuc’, PL b-
    daway              ‘let's'; cf. Ru. davaj.
                                 ‘quarrel’; cf. Av.     da%bé, Tu. dava, Ar. daiwa, davawa.                                     ec=a=nu=wéec’.
    daSaba=b=uwo       [ERG]
                                                                                                           -eterdaa,     -eterdaa      ‘upright’ (from -etée-r-da-« 'stay-PPT-APPR-DAT’?);
    deno               ‘back’; # deno     béd.do      1. ‘each other’; 2. ‘back and forth’; #
                                                                                                                                -eéerdaa-k,, -eterdaa-k’ [ERG, NOM] ‘set up (right), erect’; PL
                       deno.sar ‘on the contrary’.
                                                                                                                                -et.a.rdaa.k’,
                       indefinite (INDEF), see 4.2.4. and 5.12.
                                                                                                           -e                   [NOM] 1. ‘bark’; 2. ‘fight’; PL -e.y&.£.
                       see da.
                                                                                                           eh                   [interj.] expressing disagreement, negative attitude, ‘no’.
                       see ma.
                                                                                                           -ek                  [NOM] ‘fall’; PL -e.yé&k.
                       nl ‘mullah'; GEN       dibira-s; -r; cf. Av. dibir, Prs. dabir, dibir.
                                                                                         din.              -ek.le               [ERG, NOM]           ‘let fall, drop’; PL -ek.a.le, -e.yo.k.le).
                       n4. 'religion, faith’; -li; -la; cf. Av. din, Tu. din, Ar., Prs.
                                                                                                           -ek’e                [NOM]         ‘burn’; PL -e.ya.k’e; -ek’e-k’ [ERG, NOM] ‘burn’;
                       benefactive (BEN), see 3.7.1.
                                                                                                                                -eKe-r.u ‘hot' (KK 551).
                       see da.
                                                                                                           -ek’e?’              [NOM] ‘jump, run, fly’; PL -ek’ar.{’; -ek.ar.iyé&@ ‘jump up and
                       see da.
                                                                                                                                down', see 5.5.; -ek’é?’-k'e [ERG NOM] ‘make jump.
                        see ma.
                                                                                                           -ek’e.l              [ERG, NOM] 'put (the fire) on, light’; # oAu-l c’a r-eke.l-er ‘(s)he
                        [NOM] ‘go to sleep (about limbs)’.
                                                                                                                                put the fire on’.
                        approximative (APPR), see 3.5.
                                                                                                           -eAAe                ‘straight’.
                        n4 ‘draughthorse'; GEN dodopu-s; -wa.
                                                                                                           émed                 n4 ‘spring’; -o, -u; no PL; (KK 448); # emed-u-k(e)
                        concessive     (CONC),     see 5.7.16., also for -d; for -+to.n, see 2.6.5.                                                                                               [NOM]     'set in
                        prohibitive (PROH), see 5.7.17
                                                                                                                                (of spring)’.
                                                                                                           ému                  n3 ‘awl’; -a; -wa; (KK 301).
                        ni    ‘doctor’; li; -la; cf. Ru. déktor, Tu. doktor.
296 A      Grammar    of Hunzib                                                                                                                                                                          Lexicon 297
-émuq’                n4 ‘dock, burdock’; -a; -a; (KK 209).
-e3                   [NOM, (DAT-TRANS)] 'eat'; PL -e.y&5                    ‘eat continuously’.                &
-e3=xuk                [NOM] ‘eat (and drink)’; only plural forms; cf. -e3, xux;
                      b=é8=xui.i        n5 ‘food’; -lo; no PL.                                                  -g(o)              adessive    (AD), see 3.5.2.
                       n5   ‘floor’; -bo; -ba; cf. Ru.       étaz.                                              gaba               n4 ‘carpet’; -li; -r; (KK 352); # gaba=xaliéa        ‘carpet’, cf. xaliéa.
etaz
-et                    [NOM]     ‘fade’; -et-ke ‘extinguish’; # c’a r=e.ya.t=k’i ‘fire                          gahi               n5 ‘mutual     assistance, collective work,       help from   the neighbours’;
                       extinguisher’, cf. c’a.                                                                                     -lo; no    PL; (KK 462).                             ;
-eZaa.k’               [NOM] ‘roll, go for a sleigh ride’; PL -eZa.baa.k’; # qara b-                            galégzi=&q(u)    | [NOM] ‘be, get injured’; cf. Av. dial. gwaligzi.
                     eaa.k’i ‘sleigh’, cf. qara.                                                                galégzi=iwo        [ERG, NOM] ‘injure’; cf. Av. dial. gwaligzi.
-eZe                   [ERG, NOM] ‘take (away)'; PL -e.ya.Ze.                                                   gama’              n4 'stone’; -a; -a; (KK 428); cf. Av. gamaé’.
 -eZe=axhu             [ERG,    NOM]       'pester, tease'; nl eZe=?xhu,          n2 y-eZe=y=ahu,       n4 b-   gamus              n4 ‘buffalo’; -a; -a; cf. Av. gému3S, Kum. gami, Prs. gawmi.
                       eZe=b=ahu,        PL b-eZ=a=b=«xhu;           cf. -xhu, -ezZe.                           gandi              n5 ‘hole’; -lo; -ya; cf. Av. gwendi.
 -eze.l                [ERG, NOM]         'take away,       chase’; PL -ez.4.l.                                 gane               n4 ‘(breeding) bul'; GEN gane-s, -lo, li; -ya, -ur; (KK 123).
~ezeric’               [NOM]      ‘be glad'; n1 eZeri@’, n2 y-eZeri@’, n4 b-edZeri¢’, PL b-eZeric’,             ganq'zi=é&q(u)     [NOM] ‘suffocate’; cf. Av. g4nqjize.
                       b-eZ.a.ri.y&.c; see also -eZe=ruc’.                                                      ganqzi=iwo         [ERG, NOM] ‘strangle’; cf. Av. ganqize.
 -eZe=riic’            [NOM] ‘be glad’; nl eZe=rac’, n2 y-eZe=ric’, n4 b-eZe=ruc’, PL b-                        ganzab             ‘temperamental’; cf. Av. gwanzab.
                       eZ=a=ru.wé&.c;       see also -eZeric’.                                                  gaqurda            ‘strong’; (cf. Geo. ga-xur ‘close').
                                                                                                                garmon             n4 ‘accordion’; -li; -la; cf. Ru. garmon.
                                                                                                                gastinica          n5 ‘hotel’; -li; -r; cf. Ru. gostinica.
                                                                                                                ga(l)              ‘like', see 3.7.3.
                                                                                                                gue’               ‘be.not' (present tense); see 5.8.
 édawri                n4 'turkey'; -yo; -ya; cf. Geo. indauri.
                                                                                                                goc’en             1. ‘because not'; 2. 'so that not’; see 5.8.
 édu                   ‘inside’, see 4.3.5.; (KK 495); # édu-k(e)              [NOMI]   ‘come inside’; PL
                                                                                                                gaume.k’           [ERG, NOM] ‘make thin’; PL gam.4.k’ cf. gomm.u.
                       édu.baa-k(e).
                                                                                                                gome.]             [NOM] ‘get thin'; PL gam.4l; cf. gomm.u.
 égu                   n3 ‘spade’; -i; PL ége-la, -wa; (KK 286).
                                                                                                                gamm.u             ‘thin’; (KK 535).
 -éhe                  [NOM] ‘fall into ruin’.
                                                                                                                gayléo            ‘where not', see 5.8.
 -the=ni?’             [NOM]      ‘free oneself’; PL -eh.a=ni.y&.@; -éhe=ni¢’-k’e           ‘let go’.
                                                                                                                gaylxo            ‘if not', see 5.8.
 -8Xe                  [NOM] 'go'; PL -e.yo.X'e; no CAUS.
                                                                                                                gxys.u            ‘not being', see 5.8.
 6S, eS                n4 ‘apple’; -a; -a; (KK 215).
                                                                                                                gézu              n3 ‘fang (of a dog)’; -a; -wa; (KK 18); # gau              y-chu ‘bite’, cf.
 -éxe                  [NOM]      1. ‘blow’; 2. 'rise’; # 1. zaka n-exe ‘the wind            blows’; 2.
                                                                                                                                  -ohu.
                       boq m-ex-&é ‘east’.
                                                                                                                gedu              n4 ‘cat’; -i; ba; GENPL ged-ba-s; (KK 142).
                       [NOM,      DAT]     ‘strike, hit, knock’; -éxe-r.u ‘sharp’.
                                                                                                                geg               n4 ‘fight (sports)'; -li; (-la).
                       [NOM,      CONT]      ‘touch’.
                                                                                                                gemoyab           ‘tasteful’; cf. Geo. gemo, Av. -a-b.
 ~éxe.]                [ERG,    NOM,       CONT]        1. ‘touch, put, place’; 2 ‘hang’ 3. ‘spread,
                                                                                                                gemu.             nd   ‘taste’; -li; no PL; cf. Geo.   gemo.
                       paint’; PL -éx.4.]; # odu-l rahay n-exel-er Sc-i-A ‘(s)he locked the |
                                                                                                                geni              n4 ‘pear’ -lo; no PL but b-iq-ar geni, see 3.2; cf. Av. géni.
                       door (hung a lock on the door)’.
                                                                                                                gerd.u            ‘round'; (KK 517); cf. Tu. gerd         ‘globe’.
 éxu, éxu              n3 ‘river’; -e; -wa; (KK 412); # éxu y-ohu, éxu y-iXe ‘swim’, cf.
                                                                                                                gerdu.k’          [ERG, NOM] 'make round’; cf. gerd.u.
                       -xhu,    -ixe.
                                                                                                                gerdu.l           [NOM] ‘be, get round’; cf. gerd.u.
 ézo                   n4 ‘courtyard’; -li; -wa.
                                                                                                                geza              n5 ‘buttonhole'; -li; -r; (KK 275).
 6Z                    n5 1, ‘scar’ 2. 'mark on ear of a sheep’; -a, -li; -a; (KK 86).
    298 A     Grammar   of Hunzib                                                                                                                                                               Lexicon 299                        [NOM]        1. ‘sit down’; 2. ‘slip into'; PL gi.yé&?; # 1. @eq git’-er ‘the                    ‘secretly’.
                        bird alighted’; 2. koro Ai-y git’-er 'the hand slipped into the
    se
                                                                                                                         [NOM] 'steal'; PL guh.la-baa.
                        water"".                                                                                          nl ‘thief; -li; -la; cf. guhlaa.
                        [DAT, NOM]         'think'; no IMP       but derived     git-k-o.                                n5 ‘hill’; -li; -la; cf. Av. goh, Prs. kath.
                        [ERG, NOM] 1. ‘pour’; 2. 'thrust'; PL gi.ya.é.ke 'pour frequently’.                              [ERG, NOM] ‘put on (in downwards direction)'; PL gu.w&k; #
                        ‘down over there’; see appendix 4.                                                               oAu-l k’'az guk’-ur ‘she put her shawl on’.
                        ‘deep’; (KK 524).                                                                               [ERG, DAT, NOM] ‘put on (in a downwards direction) to
                        ‘over there in a downwards               direction’; see appendix 4.                            someone’; PL guk’a.le.
                        ‘over, in a downwards           direction’; see appendix 4.                                      [ERG, NOM] ‘put down’; nl gal, n2 gil, n4 gul, PL gu.wé&l.
                        ‘still, more’; see 3.7.6.                                                                        INOM, CONT] ‘touch’; n1 gaa, n2 giSe, n4 gu’e, PL gu.wa.de.
                        ‘translative in a downwards             direction (postp.); ‘outside’ (adv.); see                [ERG, NOM, CONT] 'put, shove’; nl gaSal, n2 gigel, n4 guSell,
                        appendix 4; # giSo-k(e) [NOM] ‘go outside’; PL giSo-baa-k(e).                                   PL gus.ail.
                        [ERG, NOM] ‘put on (in upwards direction)’; gi.wa.xe ‘put on                                    [NOM]      1. ‘come down       (precipitation)'; 2. ‘come’      (Nax.); nl g22,
                        frequently’; # haAsa gixa ‘put on shoes’.                                                       n2 gii, n4, PL guu; # 1. 4z gii-r, wada guu-r ‘the snow fell, the
    gixa.l              [ERG, DAT, NOM] ‘put on (in upwards direction) to someone’;                                     rain fell’; 2. oZe gaa-r ‘the boy came’, kid gii-r ‘the girl came’,
                        PL gix.al; # odu-l kid-bo-« xiku gixa.l-or ‘(s)he put the girl the                              wa guu-r 'the dog came’; see 2.6.4., 5.3., 5.4. and appendices 1
                        trousers on’.                                                                                   and 4.
    gizda               ‘next year’.                                                                                    [NOM,      AD]     ‘look’ (Nax.); n1    gaxac’a, n2 giyace,     n4, PL guwac’a;
    gizulda             ‘year after next year'                                                                          see appendices 1 and 4.
    gdti=b=é&q(u)       [NOM]        ‘migrate’; cf. Av. gétin, Kum.          kéé, Tu. gic, Prs. kiitidan                [NOM] ‘gossip’; n1 gax.daa, n2 gix.daa, n4 gux.daa, PL gux.da-
                        ‘migrate’.                                                                                      baa.
    goci=b=uiwo         [ERG,     NOM]     ‘resettle’; cf. Av.    gécin, Kum.         k6é, Tu. gé¢, Prs.                n4 ‘fastener (at a belt)’; -li; -wa.
                        kiitidan ‘migrate’.
    got                 n4 'sucking-pig'; -yo; -ya; cf. Geo. goc'i.
    godek’an            n4 ‘gathering place in the village, godekan’; -li; no PL; cf. Av.
                        godék’an.                                                                           Sade        n4 ‘crow’ -i; -ba; GENPL         gad-ba(-la)-s; (KK     158).
    gogor               n4. ‘cheek’; -a; -a; (KK 8).                                                        gal         ‘way’, see 3.7.4.
    gond.u              ‘humpbacked';       (KK 408).                                                       galbac’     n4 ‘lion’; -li; -la; cf. Av. galbac’, Kum. yal ‘mane’, Tu. yal ‘mane’.
    gora                n4 ‘(small) stack’; -i; -r; (KK 399); cf. Geo.            gora.                     gare.l      [NOM] ‘decay’; PL gar.a.l.
    goro                n5 ‘porridge’      (from   ma?a   and     ahw); -bo; no       PL.                   garke       [NOM] ‘boil’.
    Griziya             Georgia; -li; no PL; cf. Ru. Grizija.                                               gad, gad    n4 ‘sour clotted milk to prepare cheese’; -i; no PL.
    gucu                [NOM] 'show up, emerge’; nl gac’a, n2 gite, n4 guc'u, PL                            Soc         nd ‘crop’; -lo; -la; (KK 20).
                        gu.wace; # bog guc-«c’ ‘east’.                                                      Exgol.k’e   [ERG, NOM] ‘make scorching hot'; cf. Zafod.u.
                        {ERG, NOM] 'mend, patch up’; n3 git’e, n4 guc'u, PL gu.wa.c’e; #                    §xgol.le    [NOM] ‘be scorching hot'; cf. gogod.u.
                        oAu-l xiku git’e-r, kunta         guc'u-r, puxun-a       gu.wa.ce-r     ‘(s)he      Sagod.u     ‘scorching hot’.
                        patched the trousers, the dress and the shirts’.                                    Sagba       n4 ‘partridge’; GEN        gugba-s; -r; (KK 165); (cf. Geo. k’ak’abi, Prs.
                        n4 ‘falcon’; -li; -la; (KK      157).                                                           kabk?).
                        n5 ‘hencoop' -li; -la.                                                              Sat't.u     ‘dirty (water)’.
#                       n4 ‘hen’; -i; -ba; GENPL          gud-ba-s;    (KK    143).                         faze.k’     [ERG,     NOM]     ‘make   shaggy;     PL   go%.a.k’; cf. S0Z.u.
   300 A     Grammar        of Hunzib
                                                                                                                                                                                                     Lexicon 301
   SaZel                    [NOM] ‘be shaggy'; PL Bak.Al; cf. FoFF.u
                                                                     .
   §a2ZZ.u                  ‘shaggy’.                                                                   hald.u                 ‘white’; (KK 507); see appendix 2.
                            n4 ‘currants’; -a; no PL, but b-iq-ar g&cu,                                 haldu.k’               [ERG, NOM] 'make white’; PL hald.4.k’; cf. hald.u.
                                                                        see 3.2,
                        n3 ‘boot-top' -a; -wa; (KK 281).                                                haldu.l                [NOM] ‘be white’; PL hald.4J; cf. hald.u.
                        n4 ‘doe, female deer’; -li; -ba, -la; (KK                                       halmag                 nl, 2 ‘friend, colleague’; -li; -la; Av. halmag.
                                                                           147).
                        n4 ‘(small) stack’; GEN geme-s, -li; PL gem-la;                                 halmagai               nd ‘friendship, friends'; -lo; no PL; cf. Av. halmagAi.
                                                                        (KK 399).
                        n3 ‘vertical grave-stone'; -a, -li; -wa;
                                                                 (KK 404).
                                                                                                        hax'u.k’               [ERG, NOM]        ‘watch’; PL haX.a.k    cf. hare, ha-Xo.
                        [NOM] ‘wallow (in the mud) (about animals)’; PL                                “haXu.k’.daa            [NOM]     ‘watch’; PL hax'u.k’.da-baa.
                                                                        gera-baa.
                        n3    ‘chest’; -a; -wa; (KK 29).                                                hardizi=é&q(u)         [NOM]     ‘beg’; cf. Av. hardéze.
                        n5    ‘material’, GEN g&'i-s, -lo; “ya.                                         hardizi=awo            [ERG, NOM] ‘ask for’; cf. Av. hardéze.
                        n4    ‘wine’; -li; -wa; cf. Geo. &vino.                                         hare               n5 ‘eye’; GEN         ha-s, PL har-ur; (KK 3); # hare n-exe ‘put a spell
                        n5    ‘roller to flatten the horizontal part of a roof;                                            on’ (Ru. glazit'); # ha-Xo       -ox [ERG, NOM]           ‘follow, keep   under
                                                                                GEN      firt'ana-s;
                        -r, (KK 312).                                                                                     surveillance’; # hare n-ica.l [ERG] ‘close an eye’, cf. -ical.
                       n5 ‘dirt’; -li; no PL; (KK 426).                                                 has               n5 'sky, cloud’; GEN -a; (-ur); (KK 418); # has=mus n5 ‘horizon’;
                       n4 ‘small stack’; -o; -a; (KK 399)                                                                 -a; no PL; (KK 437).
                       [ERG, NOM] ‘lock’; PL o.wa.3e.                                                   hasayé&s, hasayos       'sky-blue’, see appendix 2.
                       n5 ‘bolt’; -lo, -yo; -ya; (KK 387).                                              hatxa             n5 ‘eye secretion’; -li; no PL; (KK 92).
                       ‘humped’.                                                                       hat’én              ‘Sunday’, see appendix 3; cf. Av. hat’én.
                       comitative (COM), see 3.5.6.                                                    hat't.u              raw'.
                       nl     'mullah'; GEN   Surdelo-s; -wa; cf. Geo.                                 hat'u               n5 ‘flour’; -li; no PL; (KK 243); # hatu=muqe                n5 ‘cereals’; cf.
                                                                             mégvdeli.
                       [NOM] ‘break into small pieces’; cf. Av. Suirize.                                                   muge.
                       [ERG, NOM] ‘break into small pieces’; cf. Av. gurize                            hawa               n4 ‘air, climate’; -li; no PL; # hawa=boq              ‘weather', cf. bog; cf. Av.
                                                                            .
                                                                                                                          hawd,   Tu. hava, Ar. hawa?, Prs. hawda.
                                                                                                       hawa               n4 ‘roof’; -li; -r.
                                                                                                       haxsa              [NOM] ‘(be in a) hurry'; PL hax.baa.sa.
                    linterj.] expressing recognition and confirmation                                  hayri              n4 ‘air, climate’; -lo; no PL; cf. Geo. haeri.
                                                                      , ‘aha’.
                    see hare.                                                                          hayripaldn         n4 ‘aeroplane’; -li; -la; cf. Ru. aéroplan.
                       ‘now’; # habsaSatalda ‘until now’; # habsaSat.i.J.do ‘until                     haz                n5 ‘flock, pack, school’; -li; PL hazi-ya;           (KK
                                                                                   now’; cf.                                                                                         116).
                    Av. hab ssaSat, ssaSat-al-da.                                                      hazar              ‘a thousand’; (KK 573); cf. Av. azargo, Prs. hazar.
habu                n3 ‘wing’; -a, -li; -wa; (KK 81).                                                  hazi               see haz.
hadalaa             [NOM]        'swear'; PL hadala-baa.                                               ha                 n5 ‘oath’; GEN         hay-a-s; no PL; (KK 461).
hade,    hade(r)    ‘long, late’; # niSe r-ockke hadaa ‘at midnight’; # hidil                            atu              ‘alone’.
                                                                              hade-k-or
                   ‘until what time?'; # hidil hader diya ‘for how long?'.                             haxa(r), haxa(r)   ‘quick(ly)’.
hdde=éZe           [NOM]         ‘be careful, slow’; cf. hade, -eée.                                   hay                n4 ‘blood’; GEN hiya-s; no PL; (KK 89).
                                                                       —
hahaha             onomatopeia of laughing.                                                            hay                see ha.
hahiya             n4 ‘bedbug’; -a, -li; -r; (KK       189).                                           ha-                see    hale.
hak’              n5 ‘flower'; -a; -a, -la; (KK 205).                                                  habu               see    hobur.
hak’as, hak'ayés, hak’ayos        1. ‘pink’ (Gunz.); 2. ‘yellow’ (Nax.); cf. hak’; see                 habuXos            nl     ‘miller’; GEN    hxbuX’o-do-s;   cf. hobur,     hxbu-X’o-s.
                  appendix 2.                                                                          habur              n3 ‘wheel’; -a; -a; (KK 337).
                                                                                                       habur              n3 ‘mill’; GEN habu-s; PL hxbur-a; (KK 390).
/ 302 A   Grammar    of Hunzib
                                                                                                                                                                                               Lexicon 303 had                  n4 ‘lime’; -«; -la; (KK 202).                                                                           n3 'milk'; GEN hi-s; (KK 250).
 hohel               [NOM] ‘feed with milk'; PL h«h.a.L                                                                       n4 ‘pear’; hi-s; no PL but b-iq-ar hi, see 3.2; (KK 216).
 hekil.daa           [NOM] ‘look for'; PL hekil.da-baa; cf. hakle.                                                            [NOM, SUP] ‘fear’; PL hi.yo.@’e; hit'e-k’ [ERG, NOM] ‘frighten’; PL
hakle                [ERG, NOM] ‘look (for)'; PL ha.x.kle ‘frequently look for’.                                              hié’.4-k’.
hak’«                n5 ‘knitted boot'; -li; -r; (KK 280).                                                                    n5 1. ‘fear’; 2. ‘scarecrow’; -li; -wa.
hole                 n4      ‘foot'; GEN      he-s; -ur; (KK 49); ha-Xo        ‘on foot’.                                     see hay.
ho«Asa               n5      ‘footwear’;     GEN    haAsa-s; -r; cf. hode, ha-A-sa.                                           [ERG, NOM] ‘open’; PL hiya-baa.
HaXaw                Tljadal' (village); GEN           HacX'xw-do-s.                                         hiyamu           n3 'coal'; -a; no PL; (KK 351).
hon                  n5   1. ‘forest’; 2. ‘plank’; -x; -a; (KK 380, 191).                                    hida, hida       ‘when?'; (KK 486); # hida.no.z ‘always', # hida.s.hida.n        ‘from the
hare                 n4 'cow'; GEN har«-s; -r; (KK 122).                                                                      earliest times’.
haran                ‘well, come on' (expression of incredulity).                                            higa.do          ‘in one direction’.
haru                 n3 ‘elbow’; i; -wa;           (KK 38)                                                   hobol            nl, 2 1. ‘guest’; 2. 'host' (Ru. kunak); -li; -la; (KK    114); cf. Av.
héd                  n5 ‘perspiration’; -i; no PL; (KK 90); # h&d-i-k Xira -iqe [NOM]                                         hobél.
                     ‘be covered with perspiration’, cf. -iga.                                               hobolAi          n5 ‘hospitality’; -lo; no PL; cf. Av. hobélAi.
                     [ERG, NOM] 'sort out’.                                                                  hod              n5 ‘joint’; -li; -la; (KK 67).
                     [NOM] ‘sneeze’; PL hec.da-baa.                                                          hohmand.u        ‘stupid, silly’.
                     [ERG] ‘sneeze’.                                                                         hohodu           n4 ‘owl'; -a; -ar; (KK    163).
                     ‘totally’; cf. Tu. hic, Prs. héé, hid.                                                  hémholab         ‘cool, fresh'; cf. Av.   hohomarab;    # homhol-Ai   n5 'cool(ness)'; lo;
                     [ERG, NOM]             ‘hit'; PL he.ya.he.                                                              no PL.
                     [NOM] ‘cook, boil’; no PL; helaa-k’ [ERG NOM] ‘cook’.                                   Honxo           Gunzib (village).
                    n3      1. ‘pea’; 2. ‘bullet’; -a; -wa; (KK 230); # helu=3ige             ‘hail’; cf.    horc’om          n4 'mule'; -a; -la, -a; (KK 134); cf. Av. Sorc’én.
                     Sige.                                                                                   hormo           n5 ‘hole for potatoes and vegetables'; -li; -wa;       (KK 411); cf. Geo.
                     n5  ‘horsehoe'; -li; -la; (KK 342).                                                                     ormo.
                     n4 ‘walnut’; -a; no PL but b-iq-ar heXe, see 3.2; (KK 226).                             horo            n4 ‘(wooden) beehive’; -bo; -wa.
                     [ERG] 'moo'.                                                                            how             [interj.] sound made by animals, 'wo-o-0-o'.
                     n3 ‘two armful'; -a; no PL; (KK 334).                                                   hégo            n4 ‘fur-(lined) coat'; -li; -wa; (KK 267).
                     n3 1. ‘comb       (for hair)'; 2. 'comb      to clean wool’; -a; -wa;          (KK      hok’            n5 ‘sound’; -li; -la; (KK 460); # hdk’ r-chu      ‘emit a sound’, cf.
                    309).                                                                                                    -ohu.
                    n4 'pillar'; -mo; -ma;           (KK 377).                                               hék’or          n4 ‘furuncle, boil’; -a; -a; (KK 84).
                     [NOM]       'moo'; PL he.ra-baa.                                         ;             héze             ‘so, thus’; cf. Av. hanze.
                    n4 ‘lie’; -yo; -ya; # heresi=xabar n4 ‘untrue story’, cf. xabar; cf.                     hué’baz         ‘not long ago’.
                    Av.      heréssi, Gr. hairesis.                                                          hudul           nl   ‘close friend, lover'; cf. Av.   hudil.
hey                 linterj.] ‘hey’.                                                                         hudulAi         nd ‘friendship’     (stronger than halmagAi);   -lo; no PL; cf. Av.
hidil, hidal        ‘how many, how much?'; (KK 485).                                                                         hudulai.
hix4r=b=uwo         [ERG] ‘be careful’.          .                                                           hudul=halmaghi n5 ‘friendship’ (stronger than halmaghi); -lo; no PL.
hinaa               ‘how?'; GEN            hinaa-s; # hinaa diya       ‘for some   reason’.                 humelés, humelos       ‘bordeaux, dark-brown, dark-green’; see appendix 2.
                    ‘today’; (KK 499).                                                                      Humutkuro        Garbutli (village); GEN Humutkuro-s; cf. Himut ‘farmstead near
                    n5 ‘colander' li; -wa.                                                                                   Garbutli’, kuro.
                    ‘little’; cf. Av. hit'in.
      304 A      Grammar        of Hunzib
                                                                                                                                                                                                           Lexicon 305
                                n4 ‘exploit’; -li; -la; # hun4r b-uwo [ERG] 'make
                                                                                  an exploit,                  hdlt'izi=&q(u)      [NOM] ‘work, be busy with’; cf. Av. haltize.
                                achievement';  cf. Av. hundar, Tu. hiiner, Prs. hunar.
                                                                                                               haltizi=iwo         [ERG, NOM]        'work, use’; cf. Av. halt'ize.
                             n5    1. ‘road, way’; 2. ‘time’; -lo; -ya; (KK 400);
                                                                                  # huni=h          ode n5    hamam,      hamab    n4 'mud-treatment’;
                             ‘transport’, see hode; # huni r-chu ‘cover a distanc                                                                           -li; no PL; cf. Av.    hamdm,        Tu. haman,   Ar.,
                                                                                  e’, cf. -ochu.                                   Prs. hammam.
                            Hunzib         (people); -li; no PL.
                                                                                                              haq'ab               ‘real, just, obligatory’; cf. Av. h4q’ab, Tu. hak, Ar. haqq.
                            Gunzib (village); -li; Hunzib.dal 'Hunzib (people
                                                                              )'; GEN                         haramab              ‘prohibited’; cf. Av. haramab, Tu. haram, Ar. haram.
                            Hunzib.dal-la-s.
                            n4 ‘ant’; -i; -ba; GENPL hiic-ba-s; (KK 181).                                     harp                 n4 'letter' (Ru. bukva); -li; -la; cf. Av.      harp, Tu. harf, Ar., Prs.
                                                                                                                                   harf.
                            ‘fatless'.
                                                                                                              haru                 n4 ‘dirt, mud'; -li; no PL; cf. Av. hart.
                            n4     ‘wedge’; -i; ba; (KK 298).
                                                                                                              haywan               n5 ‘cattle’; -li; -la; # haywan=Zo       'a piece of cattle’; cf. Av.
                            n4     ‘firewood, timber'; -o; -wa;       (KK 349).
                                                                                                                                   haywan,    Tu. hayvan,     Ar., Prs. hay(a)wan, haywanat.
                            n5 ‘shadow’; GEN          hiidula-s; -r; (KK 445).
                                                                                                              haZadi               n5 'necessity'; -lo; no PL; cf. Av. haza/i.
                            n4     Jerusalem     artichoke’; -a; -wa.
                                                                                                               aZat(ab)            ‘necessary’; cf. Av. hazat(ab),     Tu. hacet, Ar., Prs. hajat.
                            'yesterday'; (KK 500).
                                                                                                              hehe.daa            [NOM] ‘neigh’; PL hehe.da-baa.
                            ‘broad       (three-dimensional)'.
                                                                                                              hehehe              onomatopeia of neighing (like a horse's whinney) 'heh-heh-heh’.
                            n5 ‘wart’; -li; -la; # nen-o-s hit’ ‘nipple’; (KK
                                                                              30); cf. nene.                  heleku              n4 ‘cock’; -a; -ar; (KK 144); cf. Av. heléku.
                            ‘on' (ON), see 3.5.3.
     hak’.daa                                                                                                                     onomatopeia of neighing (like a mare's whinney) ‘hih-hih-hih’.
                            [NOM] neu        PL hak’.da-baa.
     haru                                                                                                     hikmatii            n5 ‘amazement’;      -lo; no PL; cf. Av.     hikméAi,    Tu.    hikmet, Ar., Prs.
                           n4 ‘saw’; -i; -wa; (KK 293).
     ha?a.l                                                                                                                       hikmat.
                           [ERG, NOMI ‘lift up’.
                                                                                                              hilla               n4 ‘trick, slyness'; -li; no PL; cf. Av. hillé, Tu. hile, Ar., Prs. hila.
  ha?ax.k’a                [ERG, NOM] ‘lift up, make higher’.
                                                                                                              hisab=b=uwo         [ERG] 1. ‘count’; 2. 'think over’; cf. Av. hisdb, Tu. hesap, Ar., Prs.
 havarié’                  [NOM] ‘get up, rise’; PL hatari.yé&.2;
 ha?ar.u                                                                                                                          hisab.
                           ‘high’ (people and things); (KK 519).
 his
                                                                                                              honto@’al           n5 ‘stirrup’; -li; -la; (KK 341); cf. Av. het evel.
                           1. ‘one’; OBL        sid(-i); 2. ‘once’; (KK 558); see 4.4; # h3s-no
                                                                                                  .. -h3s-    horzu               n4 ‘male lamb (older than one year)’; -li; -wa; (KK 121); cf. Av.
                           no     ‘first...(and) then’; # h3s Zu his [h3sSds]
                                                                                  ‘constantly’; # h3sun-                          hérZo.
                            ‘one time, once’; # h3sundaoA ‘first time’; #
                                                                          sa.sa ‘one each’; OBL               hukmu               n4 ‘decision’; -li; -wa; # hukmu
                           sa.sa.sid- ; # sa.sa.qan ‘some’, cf. qan.u.                                                                                                     b-uwo   [ERG]   ‘take a decision’; cf.
 hdsu,        h3sa                                                                                                                Av. hikmu, Tu. hiikiim, Ar., Prs. hukm.
                           n5 ‘feeding trough’; -li; -wa.
                                                                                                              hukumat             n4 ‘government’;     -li; -la; cf. Av.   hukuimat,   Tu. hiikumet, Ar., Prs.
                                                                                                                                  hukiimat.
 h
                                                                                                              hurmat              n4 ‘respect’; -li; no PL; # hurmat=adab ‘respect’, cf. adab; cf. Av.
                                                                                                                                  hurmaét, Tu. hiirmet, Ar., Prs. hurmat.
hadur                  ‘ready’; cf. Av. hadur; # hadur -xq(u) [NOM]
                                                                      ‘be, get ready'; #                                          n4 'silkworm’; -a, -li; -la; cf. Av. hut.
                       hadur -uwo [ERG, NOM] 'make ready, prepar
                                                                    e’; cf. Tu. hazir,
                       Ar., Prs. hadir.
hal                    n4 ‘situation, condition, position’; -li; no
                                                                    PL; ef. Av. hal, Tu. hal,
                       Ar., Prs. hal.
halcdzi=&q(u)                                                                                                                     interrogative (INT), see 5.12.
                       [NOM]          ‘be out of breath’; cf. Av. -halcdze.
halid                                                                                                                             ‘old'; (KK 534).
                       ‘hardly’; cf. Av. halil.
halt'i                                                                                                                            see «bu.
                       n4 ‘work’; -lo; no PL; cf. Av.              halt;   # halt'i b-uwo   [ERG]   ‘work’.                       see iyu.
      306 A     Grammar     of Hunzib
                                                                                                                                                                                                  Lexicon 307
       -ivel                [ERG, NOM}         'skin, take off the skin'; PL -i@’.4.1.
      ~id                                                                                                                n4 ‘matter, business’; -li; -la; cf. Av. i, Kum. i8, Tu. is.
                            negative conditional (CONDN), see 5.7.15.
      -ido.n                                                                                                             [NOM] ‘break'; PL -iy&.5; -i8-k’e [ERG, NOM] ‘break’; nizi
                            negative concessive (CONCN), see 5.7.16.
      ihtiman                                                                                                            r-i.yox.3=k’.i ‘garlic mortar’.
                            ‘maybe’; cf. Tu. ihtimal, Ar., Prs. ihtimal(an).
      -ik'zi=&q(u)                                                                                                       ‘a little’.
                            [DAT, NOM] ‘consider’; cf. Av. tik’kiine.
                                                                                                                         n4 ‘cupboard’; -li; -la; cf. Ru. 3kaf.
      -fk’'zi=uwo           [ERG, NOM]     ‘take into consideration, reckon'; cf. Av. rik’kine.
      ilba                                                                                                               n5 ‘school’; -li; -r; cf. Ru. Skola.
                           n4 'pigeon'; GEN ilba-s, -li; -r; (KK 166).
                           n4 ‘demon’; -li; -la; cf. Av. ilbis, Kum. ilbis, iblis,
                                                                                                                         [ERG, NOM] ‘divide, share’.
                                                                                   Ar., Prs. iblis.                      [ERG, NOM,      CONT]     ‘dilute’; -ixe-r.u ‘fluid’.
                           ‘we’; OBL ilu-; (KK 477); see 4.2.1.
                                                                                                                         n4 ‘duck’; -li; -wa; cf. Geo. ixvi.
                           negative ‘ifever' (IFEVN), see 5.7.11.
                                                                                                                         n4 ‘fun, merry-making’;      -li; no PL; cf. Av.        ixtildt, Tu. ihtilat, Ar.
                           Ilti, proper name.
                                                                                                                         ixtilat.
                           n3 ‘flint’; -a; -wa;    (KK 316).
                                                                                                                         n4 ‘permission,     authority’; -li; no PL; cf. Av.       ixtiydr, Tu. ihtiyar,
                           see ile.
                                                                                                                         Ar. ixtiyar.
                           negative ‘when’ (WHENN),            see 5.7.9.
                                                                                                                         [NOM] ‘cry, weep’; PL -iya-baa.
                           ‘six, OBL     id.el; (KK 563); see 4.4,
                                                                                                                         [ERG, NOM] 'take care of, feed’.
                           [ERG, AD] ‘call, cry, ring’; ixelaa [NOM]            ‘call frequently’; PL ike-              n2 ‘mother’; GEN iyu-s; -wa; (KK 103); # idi.?iyu ‘grandmother’; #
                           la-baa.
                                                                                                                        y-iqq-u iyu ‘mother-in-law’; # iyu=?xbu hpl ‘parents’ hpl, cf. «bu.
                           [ERG, NOM]         ‘sing'; # ike-k’ 'make   sing'.
                                                                                                                        [NOM, DAT/COMP]            ‘win, conquer’; PL -i.ya.te; # -Lya.Z.i
                           [ERG]     'make   noise’; cf. ixe.
                                                                                                                        ‘always winning person’; # oZ-da b-i.ya.e-r kid-ba-la-yxa ‘the
                          ‘last year’,
                                                                                                                        boys won over the girls’; # oZ-di-i unti b-iZe-r ‘the illness of the
                          [ERG, NOM]         ‘kill’; PL -i.yo.Xe; -iXe-k’ [ERG,    NOM]    ‘let, make                   boy increased’.
                          kill’; PL -iX.4-k’.
    -iXe=n=tut?                                                                                              -izeq’     ‘much, many’.
                          [ERG, NOM] ‘kill’; cf. tut’.
    iman
                                                                                                             -ier.u     ‘small’; (KK 522).
                          n4 ‘belief; -li; no PL; # iman=Saqlu n4 ‘belief and mind’;
                                                                                     cf. Av.
                          imdn,     Tu. iman, Ar., Prs. iman.
    insan                 nl, 2 ‘person, living soul, human being’; -li; no PL;
                                                                                cf. Av. insdn,
                          Tu.   insan, Ar., Prs. insdn.
                                                                                                             a3> 3k>
    interés=b=aq(u)                                                                                                     ‘near’; (KK 498); see 4.3.10.
                          [GEN,     SUP] ‘have interest in'; cf. Ru. interés.
    interés=b=uwo                                                                                                       [NOM] ‘stay’; PL id.d.x(e).
                          [ERG, DAT/SUP, NOM] ‘have interest in'; cf.
                                                                              Ru. interés.
                                                                                                                        n4 'foal'; -a, -bo; -a, -ba; (KK 131).
                                                                                                                   a)
    -ige                  [DAT, NOM] 'know'; PL -i.yo.qe; no IMP but derived                                                                                                             net
                                                                                                                        n5 'weed'; -a; no PL; (KK 211).
                                                                                                               >
                          ~iqe-k'(-0); -iqe-k’ [ERG, NOM] ‘let know, get
                                                                               to know, learn’; PL
                                                                                                                        [NOM] ‘collapse, be ruined’; not used with nl or n2.
                      -iq.a.k.
    -iqel                                                                                                               [ERG, NOM] ‘destroy, ruin’; PL -ih.4.; not used with nl or n2.
                      [ERG, NOM] 'try, taste’; PL -iq.4.1.
    irgi                                                                                                                n4 ‘kiss’; -li; no PL.
                      n4 ‘herd’; -lo; -ya; cf. Av. ilqi, Kum. yilqi, Tu. yilki,
                                                                                Prs. ilxi.                              [NOM] ‘stick’; n1 iA=tac’, n2 y-iA=tit’, n4 m-iA=tuc; PL m-
                      negative preterite (PRETN), see 5.6.2.
                                                                                                                        iA=a=tu.wk.c; -iA=tuc’-k’e [ERG, NOM] ‘make stick’.
                      nl, n2 ‘auntie (not necessarily a relative)'; GEN
                                                                                     isi-s; no PL.                      [ERG, DAT, NOM] ‘beat'; no PL.
                      n5 ‘bench’; -yo; -ya; cf. Ru. skam’ja.
                                                                                                                        [ERG, NOM]      1. ‘send’; 2. ‘let, release’, 3. ‘spread, distribute’.
                      n5        ‘table’; -yo; -ya; cf. Ru. stol.
                                                                                                                        n4 'sieve'; -a; -a; (KK 363).
                      negative past participle (PPTN), see 5.7.7.
:                                                                                                                       [ERG, NOM] 'sow'.
     308 A   Grammar     of Hunzib
                                                                                                                                                                                                 Lexicon 309
                         n5 ‘seed’; -bo, li; -wa; (KK 233).
                         [NOM]          ‘be, get wet'; PL -i?a-baa; -iaa-r.u ‘wet',                                          [ERG, NOM]    ‘close’; PL -i.wa.ge.
                                                                                    (KK 542).
                                                                                                                             [ERG, NOM]    1. ‘hide’; 2. ‘bury’; PL -iq.a..
                                                                                                                             [ERG, NOM, DAT]      ‘sell’; -isa-laa [NOM]      ‘trade’; PL -dsa-la-baa.
                                                                                                                          n5    ‘bundle sheafs in the field’; -a; -a; (KK 398).
                        ‘strong, quick’                                                                                   [ERG, NOM]       ‘wash, give a bath’; PL -iza-baa; -iza-laa [NOM]
                        1. ‘hard, strong’; 2. ‘brave, courageous’;                                                        ‘wash oneself, have a bath’; PL -iza-la-baa.
                                                                     (KK 550).
                        [NOM] ‘be, get hard, dry’.
                        [NOM] ‘hold out, endure’; n1 ika=teq,
                                                                   n2 y-ika=tiq, n4 b-ika=tuq,
                       PL b-ika=tu.wé.q.
 -iq.k’a               [ERG, NOM] ‘grow, increase’; PL -iq.a.kK’e; cf.                                                   inchoative (INCH), see 5.11.4.
                                                                        -iq¢..u.
-iq.la                 [NOM] 'grow up’; PL -iq.ale; cf. -iqgq.u.                                                         n4 ‘bitch’; -a; -ba; GENPL kaé-ba-la-s;       (KK      140).
-iqq.u                 ‘big, important’; (KK 521); # -iq=m=iqq.u                                                         n5 'mange'; -yo; no PL; cf. Geo. kavali, Kum. kegel,
                                                                   ‘elder’ (lit. ‘big and        the                                                                          Prs. kagali.
                       like’).                                                                                           [ERG, NOM] 'make light’; PL kaéak; cf. ka&é%u.
irmat'u                n4 ‘donkey’; -a; -ar; (KK 132).                                                                   [NOM] ‘(day) break’, get light'; PL ka@al; cf.
                                                                                                                                                                        kat®u.
irami                  n5 ‘arba, bullock cart’; -yo; -ya; (KK                                                            n4 ‘kind of bird’; -bo; ~ya.
                                                              336); cf. Geo. uremi.
is                     nl, 2 ‘sibling’; -t'i; -na (KK 104, 105);                                                         n5 1. ‘letter’ (Ru. pis'mo); 2. ‘paper’ (Ru. bumaga);
                                                                 # is-hi hpl ‘brothers,                                                                                        -bo;
                       brotherhood’.                                                                                     -ba; cf. Av. kagat, Geo. kagaldi, Ar., Prs. kagad.
                                                                          ;
                       ‘hardly’,                                                                                         n5 'prayer'; -li; -la (KK 457); cf. Av. kaka.
                       {[NOM,      SUP]     ‘get furious, be offended’; PL -i.wa.se:                                     n4 ‘small louse’; -lo; ~ya.
                                                                                     # b-iso-r
                       moto     ‘furious face’; # r-iso-rxo ‘burned meat’.                                               n4 ‘buffalo (older than one year)’; -li; -la; cf.
                                                                                                                                                                           Kum.           kal, (Prs.
                       [ERG, NOM] ‘warm up’; PL -ixake; cf. -ixx.u.                                                     kal?).                          .
                       [NOM]       'warm     oneself; PL -ix.ale; cf. -bo.u.                            kake            [ERG, NOM] ‘clean a tree from twigs’.
                   ‘warm, hot'; (KK 551).                                                               kami=&q(u)      [NOM] ‘lack’; cf. Av. kAmize.
                   ‘long’ (not for persons); (KK 518); # -ixal.daxa-s                                   kAdmi=tiiwo     [ERG, NOM] 'make lack’; cf. Av. kAmize.
                                                                      ‘oval’.
                                                                                                       _ kampaniya      n4 ‘company, party’; -li; no PL; cf. Ru. kompaniya.
                                    e
                                                                                                         kanii          n5 ‘light’; -lo; no PL; (KK 444); cf. Av. kandi.
                                                                                                        kanwért         n5 ‘envelope’; -li; -la; cf. Ru. konvért.
                                                                                                        karawan.saray   n5 '‘caravanserai’; -li; no PL; cf. Av. karawan
                                                                                                                                                                         saray,          Tu.
                   [ERG, NOM]              ‘fasten, bend, tie’; PL -i.wo.ce; # édu=n.i.wa                               kervansaray, Prs. karwansaray.
                                                                                          ci
                   ‘small shawl inside the large one’, cf.                                              kaSit'ru        n4 1. ‘jaw’; 2. ‘sickle’; -a; -ar.
                                                           édu.
                   [ERG, NOM] 1. ‘close’; 2. 'make a                                                    kaw(u)          n4 ‘gate’; -li; -wa; cf. Av. kawt, Tu. kapi.
                                                       lump.
                   ‘new'; (KK 553).                                                                                     [ERG, NOM] ‘spread, paint, plaster’.
                   [ERG, NOM] ‘renew’; PL ic.ake; cf. ic’cu.                                                            n4 ‘sheepskin coat with long sleeves’; -a; -ar;
                                                                                                                                                                        (KK 267);              (L?).
                   [NOM] ‘be renewed'; PL ic.ale; cf. icc.u.                                                            n4 ‘splinter’; GEN kan-a-s; -r.
                   [NOM]        ‘heal’.                                                                                 ‘light’.
                  (DAT, NOM] ‘find, catch’; PL -i.wo.ge; no IMP                                                         see ki.
                                                                  but derived -iga-
                  k(-o); -iqa-k’ [ERG, NOM] find, catch (up)'; PL                                                       n3 ‘strawberries’; GEN kiya-s; no PL but y-iq-ar
                                                                  -ig.4.k; -fqo-r.u                                                                                      kay, see 3.2.
                  ‘various, any', (KK 482),                                                                             [ERG]    ‘laugh without   restraint’; PL kaxka.baa.xe.
                                                                                                                        n4 'spider'; -yo; -ya; (KK 182).
  310 A    Grammar        of Hunzib
                                                                                                                                                                                                          Lexicon 311
  kalbon                  n4 ‘kind of shoe’; -li; -la.
                                                                                                          kocor             n5 ‘chin’; -a; -a; (KK       13).
  kalbaton                n4 ‘tongs’; -li; -la.
  kale
                                                                                                          koé               n5 1. ‘bushes’; 2. ‘lump of grass’; -li; -la; (KK 192).
                          n5     ‘fence’; -a; “ya.
                                                                                                          kofori, gotori    n4 ‘hair-cut', forelock'; -yo; -ya; (KK 74); cf. Geo. koéori.
  ke-                     see     koro.
  kebu                                                                                                    kod        ;      n4 1. ‘basket (used as a cradle)’; 2. ‘basket (to carry manure)’; -i,
                          n4 ‘sand (building material)’; -li; no PL; (KK 423).
                                                                                                                            -li; PL kodi-ya, -la; (KK 365).
  kee’                    n4 ‘song’; -li; -la; (KK 458); cf. Av. ke’.
  keda                                                                                                                      see kod.
                          see kida.
  kell.u
                                                                                                                            [ERG] ‘howl (dog).
                          ‘old, worn out'; (KK 554).
 kelo                                                                                                                       [ERG, NOM] ‘make dark’; cf. koxx.u.
                          n4 ‘mosquito’; GEN kelo-s; (-wa); (KK 179).
                                                                                                                            [NOM]      ‘get dark’; cf. kokk.u.
 ken                      n4 ‘food’; -li; no PL; cf. Av. kwen.
                                                                                                                            ‘dark’.
 kep                  n4 'pleasure, delight’; -li; no PL; cf. Av. kep, Tu. keyf,
                                                                                 Ar., Prs.                                 n4 ‘kidney’; -li; -r; (KK 60).
                      kaif.
                                                                                                                           n4 ‘help’; li; no PL; # komag b-uwo                  [ERG, DAT]        ‘help’; cf. Av.
 kepab                ‘cheerful’; cf. Av. képab.
                                                                                                                           kumék,      Tu., Kum.      kémek.
 kera                 n5 ‘(single) hair’; -i; -r; (KK 73).
 keréab
                                                                                                                           [NOM]       ‘howl (dog)'; PL ko.ra-baa.
                      ‘hairy’; cf. Av.              kéréab.
                                                                                                                           n5 'hand'; GEN         ké&-s; DAT       k&-y; -wa;    (KK 40); # ké&-y-s
 kewri                n4 ‘large jug for wine’; -lo; -ya; cf. Geo. kvevri.
 kézi=&q(u)                                                                                                                r-uwo [ERG] ‘knit’.
                      [DAT, NOM] 1. 'meet'; 2. ‘turn out to be'; cf. Av. kkéze.
                                                                                                                           n5 'gloves'; -i, -li; -r; (KK 278).
 kézi=iwo             [ERG,          NOM]          ‘make   meet'; cf. Av.   kkéze.                                         [ERG, NOM] 'mow'; koge-laa [NOM] ‘mow'; PL koSe-la-baa.
 kid                  n2 ‘girl’; -bo; -ba; (KK 107); # kid=age ‘young woman,
                                                                                         cf. age.                          n5 1. 'sheaf'; 2. ‘bladder’; -lo; -la; (KK 398).
                      n5 ‘nipple of udder’; -li; -r; (KK 30).
                                                                                                                           n5 ‘back, arse’; -i; -r; (KK 33); # kot'=Sit'axu ‘loins' (KK 25), cf.
                      ‘small, fine’; (KK 523).
                                                                                                                           Sit'axu.
                      ‘light (weight)'; (KK 530).
                                                                                                                           [NOM]       ‘be dirty’; PL koxa-baa; koxaa-r.u           ‘dirty’.
kikzi/2iXzi=awo       [ERG, NOM] ‘raise, bring up’; cf. Av. Sitize.
                                                                                                                           n5 ‘low room, hut'; -lo; -ya; (KK 372).
kil                  n5 ‘iron’ -u; -la; (KK 345).
                                                                                                                           n5   1. ‘comb    of a cock’; 2. ‘knot in a shawl’; 3. ‘feature of
kila                 n5 ‘jug’; -li; -r.
                                                                                                                           charakter'; -li; -la; (KK 76).
kiliyawri            n5 ‘plum’ -yo; no PL but r-iq-ar kiliyawri, see 3.2; (KK 220);
                                                                                    cf.                  kudari            n4 '(iron) jug’; -yo; -ya; (KK 360); (L?).
                     Geo. kliavi.
                                                                                                         kunta             n5 ‘dress'; GEN        kunta-s; -r; (KK 264); cf. Geo.              kunta.
                     n4 ‘cradle’ -lo; -ya; (KK 368); cf. Av. king.
                                                                                                         kurdk             n5   ‘apricot’; -bo; no PL;          (KK 217); cf. Av.    kirak, Kum.         kiirege.
                     n5        ‘lime’; -bo; no PL; cf. Kum. kireé, Tu. kirec, (Prs.
                                                                                    kirs, kils ?).       kuro              n5 ‘ravine, canyon’; GEN              kuro-s; -wa; (KK 413).
                     n5        ‘crumbs of bread’; -li; no PL.
                                                                                                         kus               n4 ‘pattern’; -li; -la.
                     n4 ‘pocket’; GEN kisa-s, -li; -1; cf. Av. kis4, Tu. kese, Prs.
                                                                                    kisa.                kutakalda         ‘strong’; cf. Av. kutdk, kutak-al-da.
                     onomatopeia rendering the chasing of animals, ‘shoo’.
                                                                                                         kwégzi=&q(u)      [NOM]       ‘be tame’; cf. Av. kwégize.
                     n3        ‘felt'; -lo; -la.
kiya-
                                                                                                         kwégzi=iwo        [ERG, NOM] ‘tame’; cf. Av. kwégize.
                     see kay.
                                                                                                         kat'laqu          n4 ‘tadpole’; -a; -ar.
kida, keda           n5
                     ‘sore (place)'; -li; -r.
                                                                                                         kat’a             n4   ‘wooden    spoon’; -i; PL kat-ba,         kat-la, -wa;     (KK 321).
kim               n4 ‘calf of the leg’; 2. ‘muscle’; -mo;                    -ma.
                  n5 ‘sleigh’; -li; -la; (KK 335).
                                                                                                         k
                  n4 ‘class’; -li; -la, -ba; cf. Av., Ru. Klass.
                                                                                                     :
                  n5 ‘lead’; -li; no PL; (KK 347).
                                                                                                                           causative    (CAUS),      see 5.11.1.
       312 A     Grammar            of Hunzib
                                                                                                                                                                                                                Lexicon 313
       Kaba                      n5 ‘dress, skirt’; -li; -r; (KK
       k’abax
                                                                 264); cf. Geo. Kaba.                                               n4 'stairs'; GEN            k’ibe-s; -wa.
                                n5   ‘pumpkin’; -a; -a; cf. Av.
                                                                     qabaq, Tu. kabak.                               ibe
       kat'k'a                                                                            :                                         n4 ‘knot’; -li; -la.
                                 n5  ‘open car, cart’; -li; -t; cf.                                                 me
       kak’a
                                                                     Ru. katéka.                                                    n5  ‘cheese’; -li; -r; (KK 255).
                                n4   ‘drop’; -li; -r; (KK 431).                                                     k ana ,                                                                           ;
       Kalata                                                                                                                       n4 ‘dish from butter, cheese and                    flour; GEN   k’imalX‘o-do-s; cf.
                                n4   ‘basket (for fruit)’; -li; -r;                                                 pimalXos
                                                                    cf. Geo. Kalata.                                                kima, k'ima-l-Xo-s.
       Kalki                    n5  ‘religious fast, Ramadan’;                                                        .                                                                  ;
                                                                    GEN Kalki-s; no PL; # Kalk                                      n5 ‘film, television, cinema’; -li; no PL; cf. Ru. kino.
                                ‘keep the Fast’                                                i r-ox               k eno
                                                   ; cf. Av.    kal.                                                        -
    Kamp’et’k’a                                                                                                                     see ~iixe.
                               n5 ‘sweets’; -li; -r; cf. Av.                                                        Pikar-tixe
                                                             konfeta, Ru. konfetki.
   kamp'uz                     n4 ‘top’ (Ru. jula); -li; la; (KK 369) (L2).                                         pia
                                                                                                                                    n4 ‘jug’; -li; -r.
   kant’                       n5 'point, freckle’; -li; -la; cf.
                                                                  Ay. tank.
                                                                                                                 _=CiSaa            [NOM]       'play'; PL k'iSa-baa.
   Kara                        n4     ‘stagnant water, pond’;
                                                                                                                    kitaman, tik’aman     _n4 'chest'’; -a, -li; -la.
                                                              -i; -ur; (KK 414),                                                    n5 ‘cucumber'; -yo; -ya; cf. Geo. kitri.
   karaki                      n5     ‘home-made butter (fro                                                        Kirben
                                                              m tadu)'; -yo; no PL;                                                 n3 'thread'; -a; -a.
                                                                                               (KK 253); cf.
                           Geo. Karaki.                                                                              .
   Karke                   [NOM] 1. ‘turn around, twirl                       ,                                                     ‘curved’.
                                                        ’; 2. ‘wander (negative)';                                  Riry-u
                                                                                   PL                                               n4 ‘squirrel’; -ro, -y, -li; -bur; (KK 154).
                           Kar.baa.xe; Karke-k’ [ERG,                                                               scbala
                                                      NOM] ‘turn around, wrap’;
                           Kark.é-k.                                                  PL                             ve:
                                                                                                                                    n4 'stick of an old man’; -li; -r; (KK 300).
   Kartopeli               n4 'potato'; -yo; no PL but
                                                       b-iq’-ar Kartopeli, see 3.2.;                                Kobzi           n4 ‘spoon’; -lo; -ya; cf. Geo.
                                                                                                                                    -n4 ‘crown
                                                                                                                                                                                   Kovzi.
                                                                                     cf. Geo,                                                       (head)'; -a, -li; -wa.
                          Kart opili.                                                                               Ae
  kar=iixe.]                                                                                                                        n5   ‘hole, nostril’; -i, -0; -la; (KK 466).
                          see “tel                                                                                     _
  Kat'a                                                                                                                             n4 ‘bobbin, spool’; -lo; ya.
                          n4 'tailless dog’; -li; -r.                                                               an
  kawi                                                                                                                              n4 'grapes'; -a; -wa;            (KK 218).
                          n5 ‘(inclined) beam of the                                                                Kew,
                                                          roof’; -lo; -ya; cf. Geo.                                                 n4 ‘jug’; -li; -r; cf. Geo. k’ok’a.
  kaz                     n5 ‘kerchief, shawl’; -li;                                Kavi.
                                                     -la; (KK 269); cf. Av. k’az.                                   Kok’o
  ko«cu                                                                                                                             [NOM]       ‘be, fall ill'; PL k’o.w«.k’e.
                          n3 ‘canine (tooth)'; -a; -wa;                                                             Koko]
 Kaci                                                   (KK 18).                                                                         IM, DAT]        ‘be,      get ill, hurt'.
                          n4 ‘hook, catch'; -lo; -ya.                                                                .
 kot u                                                                                                              komri           nd   ee        ie dust). -yo; no PL; cf. Geo.              k’vamli, Geo. dial.
                          n4        'measure    of length   from       the thumb   until the fore-finger'; -a;                      komii.
                          -wa; (KK 46); # y-uk-ur.u
                                                       Koé’u ‘measure of length                                    _kKonéo          n4 ‘bump,       lump’; -li; -wa.
                          thumb until the bent fore                             from the
                                                    -finger'; cf. -uk’,                                             Koryo           n4 ‘ring’; -li; -ar; (KK 271).
 kada                 n4 ‘step’; -li; -r; (KK 389)                                                                                                                                                 _
                                                   ; # kada.ki                 ‘small steps near the river          Kot'’le         [NOM]
                                                                                                           ',                                   ‘be good,        reconcile’; PL k’ot’.baa.le; cf. Kott.u.
                      # k'axdo=migar ‘spine’; (KK
                                                  389), cf. migar.                                                  Kot't.u         ‘good’; adv. Kot; # kot't.u-Ai n5 ‘good case, welfare’.
 kok’od.u             ‘smooth’
  Eki:                                                                                                              kubazi=éq(u)    [NOM] ‘be inseminated (animals)'; (cf. Av. 2).
                      n5        'stone in fruit’; -lo; -ya;
                                                            (KK 227).                                                               n4 'whelp, puppy’; -i; -ba; GENPL k'uc-ba-s; (KK 141).
k'ek’e                n5 ‘roasted barley (oh)';
                                                -li; no PL; (KK 247).                                               kué             n5   ‘hammer’;     -i, -li; -r; (KK 295).
kekel                 [NOM] 1. ‘be, get frighten
                                                  ed, take a fright’; 2. 'get                                       kukuto          n4 ‘cuckoo’; -a; -ar; (KK
                      subject’; PL kek’.4.1.                                  off one's                                                                                    161).
kert                                                                                                                kumiloq         ‘small fry’.
                     n4 ‘young donkey’; -li; -la;
 ket’.do                                          (KK 133); cf. Av. kert’.
                     right (side); (KK 557).
ket                  n5 ‘shepherd's crook’; -lo;
                                                 -ya; (KK 300).
Kézi=&q(u)           [NOM] ‘can, be able to’; cf.
ki                                                Av. k’'wéze,                                                                      verbalizer,
                     n3        ‘chip, splinter’; GEN                                                                                                see 5.11.2.
                                                            ki-s; -bur.
                                                                                                                                    ergative (ERG), see 3.4.2.
  314 A   Grammar        of Hunzib
                                                                                                                                                                                                             Lexicon 315                         supine (SUPINE), see 5.7.2.
                                                                                                                         onomatopeia            of a fart.
                         antipassive (AP), see 5.11.3.1.
                                                                                                                         n4 ‘consciousness’; -lo; no PL; # Aay gays.u                      ‘ignorant’; cf. Av.
                         n5 ‘clothes’; -bo; no PL; # la@'i=xuéi
                                                                n5 ‘dothing and            the like’.                    day.
                         ‘very black’; cf. cadil.u.
                         [NOM]                                                                          Jazi=r=two        [ERG, DAT] ‘warn, remind’; cf. Av. Adze.
                                 'shout'; PL lala.da-baa.
                       [ERG, AD] 'shout'; PL lala.baa.e.                                                Ravel           ‘n5 ‘year’; -li; -la; cf. Av. 1afel.
                       n4 ‘carrots’; -li; no PL but b-iq-ar                                             Ankerég, Axkerédq        n4 ‘sparrow’; -i, -li; -la.
                                                            lamadur, see 3.2.; cf. Av.
                                                                                                        Jo.n«             ‘three'; OBL A.el; (KK 560); # Ac.Aana 'three each'; # Aw.x.
                       lamédur.
                                                                                                                         ‘three times'; see 4.4.
                       see raxas
                                                                                                        Aehe             [NOM]        ‘burn’.
                       [NOM]     'stir, move';   PL lax.baa.ke;     laxke-k’ [ERG, NOM]       ‘move':                    [ERG,      NOM]        ‘put the fire on, light a         fire’.
                                                                                                        Jehe.l
                   PL laxk.a.k’.
 laxke.l                                                                                                Rea              ‘together’.
                    [ERG, NOM] ‘swing, rock'; PL laxx.A.l.
 laxxi             ‘much, many’.                                                                        -Aér.u           ‘alike’, see 4.1.4.2.
 lazdtalda         ‘very, well(-nourished)'; cf. Av. lazat,                                             je?ve            [NOM,       SUP]       ‘laugh’; PL Ae.ya.?e.
                                                               lazat-al-da, Tu. lezzet, Ar.             Hi               abstract     (ABSTR),        see 3.9.2. and 5.7.3.
                   laddat.
lazurdiyés, laZurdiyos                                                                                  Rie’             [NOM, (CONT)]              ‘be mixed'; Ai@’-k’e [ERG, NOM,              (CONT)]       ‘mix’.
                              ‘violet, purple’, see appendix 2; (L?).
lage              n4 ‘dish from roasted rye flour                                                       hive             [NOM,       SUP]       ‘attack’; PL Ai.yx.@e;     # a part of the Hunzib              uses
                                                        (ahu)’; -i, -li; no PL; (KK 245).
lag.daa                                                                                                                  this verb in the meaning              ‘dress’; to another part of the Hunzib
                  [NOM] ‘limp’; PL log.da-baa.
lagd.u            ‘cripple’; (KK 533).                                                                                   this use of Ait’e is unacceptable; they only use SiXe for ‘dress’.
le(y)bi             n4 ‘matrass'; -lo; -ya; cf. Geo. le(i)bi.                                           higa             n4 ‘chamois,           roe’; -i; -ba; GENPL       Aig-ba(-la)-s;      (KK   146).                    n5    ‘fig'; -li; no PL; cf. Geo.
                                                                                                        Kikk.u           ‘liquid’; (KK 544).
                                                           legvi.
                                                                                                        Kik'inaa         [NOM]        ‘have a bath'; PL Aik’ina-baa.
                   ‘be’; n1/n2/n4/hpl lo; n3/n5/pl li; #
                                                         lit.sa, lot.sa ‘while.being'; #                iile             [ERG, NOM]             'chew'.
                   lid.er.u, lod.er.u ‘being’; see 5.8.
                   ‘every, each’.                                                                       Ki.no            five’; OBL       Ail; (KK 562); # Ain.Ai.no              ‘five each’; see 4.4.
                                                                                                                         n4 ‘cone’; -a; no PL.
                  onomatopeia of singing, ‘lalala’.
                                                                     .                                                   [NOM] ‘glue, be sticky'; PL Ai-ya.Se.
                  n3 'gooseberries'; -a; no Pl but y-iq-ar
                                                           lilamu, see 3.2.                             ide              [ERG, NOM]             ‘glue’; PL Ai8.4.1.
                  see li,         ;                                    ;                                isu              n5 ‘dance’; GEN            AiSu-s; -wa;      (KK 464).
                  n4      ‘deer, hart'; GEN      ladi-yo-s; -ba; PL ladi-ya; (KK
                  see lad.
                                                                                   147).                AiSuqan          nl     ‘dancer’; -li; -la.
                                                                                                        Kixd.u           ‘dark grey, indefinable colour'; (KK 509); see appendix 2.
                                                                                                        Hize             [ERG, NOM] ‘plait’.
                                                                                                        Airdana          n4 ‘wasp’; GEN Airdana-s; -r.
                                                                                                        Ag, AS           n5 ‘water'; GEN            Ai-s; DAT Ai-y; (KK 430).
                  contactive       (CONT),    see 3.5.5.                                                higa             [NOM] 1. ‘end’; 2. ‘dress up'; PL Ai.wa.q'e; Aiq’a-k’ [ERG, NOM]
                  ‘wonder’;      see 4.2.3,
                                                                                                                         ‘dress up (someone)'; PL )iq.d-k’.
                  [NOM] ‘crawl, creep, sprawl’; PL Aada.
                                                         da-baa.                                        A?alaa           [NOM] ‘seep through’; PL )i?ala-baa; cf. Af.
                 [NOM] ‘crawl (child)'; PL Aaha.baa.e
                                                       .                                                Authizi=é&q(u)   [NOM]        ‘join (an organisation)’; cf. Av.            AAtthine.
                 [ERG, NOM] ‘sweep’; PL ha.a.ke; Aake-
                                                         laa [NOM] ‘sweep’; PL                          Auku             [NOM]        ‘awake’; PL Au.wa.ke;            Auku-k’     [ERG,    NOM]      'do wake        up’;
                 Aaxe-la-baa.
                                                                                                                         PL Aui.a-k’.
                 n5 ‘droppings of sheep’; -bo, -li; no PL;
                                                            (KK 101).                                   Aa, Au           n5 (autumn)            wool'; -ru; no     PL;   (KK 71).
ae
         816 A   Grammar     of Hunzib
                                                                                                                                                                                                      Lexicon 317                                                                                                                         ‘torn, broken’;     # XaXal.u      xiku     ‘torn trousers’, XaXal.u    xalq’
                                                                                                                         ‘broken people (not supporting each other)’.
                                                                                                                         ‘blistering, peeled’.
                            subessive    (SUB), see 3.5.4.
                                                                                                                         onomatopeia of running ‘clip clop clip clop’.
                            n4   ‘heart of a spike’; -ba; no PL;         (KK 235).                                       n5 'slippers'; -yo; -ya.
                            1. ‘narrow (two-dimensional object)’; 2. 'thin (three-dimension
                                                                                            al                           ‘suddenly, resolutely’.
                            object)’; (KK 526, 528).                           :                                         n5 1. ‘jaw and palate (human)'; 2. ‘jaws (non-human)’; -li; -r; (KK
                            [ERG, NOM}      'make thin'; PL kon.4.k’; cf. Xonn.u.
                                                                                                                         14).
                            [NOM]    ‘thin, get thinner’; PL Xan.a.l; cf. Xonn.u.
                                                                                                                         n3 ‘stone’; -i; PL Xodlu-wa,          Xodl-a; (KK 428).
                            ‘sparse, thin’.
                                                                                                                         n4     'flat earthen roof;      GEN   Xame-s;      -ur; (KK   381).
                            ‘very’, see 4.1.4.1.
                                                                                                                         [ERG, NOM]         'tie a knot'.
                            quotation particle (Q), see 6.8.
                                                                                                                         n5 ‘board to prepare food on’; -a; -wa.
                            n3   'noon'; -o; no PL.
                                                                                                                         ‘flat’.
                            [ERG] ‘break wind’.
                                                                                                                         n5 ‘dirt’; -li; no PL.
                            n5 ‘fart’; -i; no PL.
                                                                                                                         n4 ‘birch bark’; -li; no PL.
                            n3 ‘leaf, sheet’; -a; PL xibe-la; (KK        194).
                                                                                                                         n5 ‘colour’; -li; no PL; cf. Av.          Xer.
                           n4 ‘lamb (younger than a year)'; -i; -ur; (KK 120).
                                                                                                                         n4 ‘ear, spike’; -i, -li; -r; (KK 234).
                           see kini.
                                                                                                                         n4 'malt'; -ro; no PL;          (KK 246).
                           n4 'winter'; GEN        xim-mo-s;    no PL;    (KK 451);      # Xini-k(e)   [NOM]             ‘back, down a        slope’; see 4.3.16.
                           ‘set in (of winter)'.
                                                                                                                         n4 ‘hayloft’; -a; -a; (KK 394).
                           nd ‘splinter’; -i, -li; -r; (KK 199).
                                                                                                                         n4 ‘clan, tukhum’; -li; no PL.
                           nd5 'year'; GEN xXi-s; -bur; (KK 447).
                                                                                                                         [NOM,       DAT]   ‘confuse’.
                           [ERG, NOM]       ‘harness to a      cart’, see 2.6.4.
                                                                                                                         ‘overthere, down a slope, not far away', see 4.3.16.
                           ‘downstairs’.
                                                                                                                         n4 ‘upper part of a Jerusalem artichoke’; -lo; -ya.
                           ‘under’   (KK 492); see 4.3.4; # kira-k(e)            [NOM]    ‘go under’; PL                 [ERG, NOM]         ‘stretch’; no PL; Xisa-laa       [NOM]     1. ‘stretch oneself;
                           kir.4-k(e).
                                                                                                                         2. ‘take a long time to do something’; 3. ‘fight’; PL Xisa-la-baa.
                           n5 1. ‘dam’; 2. ‘garbage’; 3. ‘waterfall’        (Nax.); -aj -a.                              ‘above’; (KK 491); see 4.3.3.
                           n5 ‘bone’; -i; -r; (KK 66).
                                                                                                                         ‘up(wards)'; see 4.3.15; # Xoq’ -drée ‘get up’.
                           [ERG, DAT] 'pray to take away the evil eye’; # iyu-l kid-bo-«
                                                                                                               Xoqdena   n5 ‘roller to flatten the sloping part of a roof; GEN Xoqdena-s,
                           kuSe-r 'mother took the evil eye from the girl’.
                                                                                                                         -li; -r.
                           ‘at the ceiling’; (KK 382).
                                                                                                               Koqe      n4 ‘lid, top’; -li; -ya; (KK 359); # ha-s Xoqe ‘eyelid’, cf. hare.
                                                                                                               Koqe      [NOM] ‘mount a horse’; PL Xo.wa.qe.
     x
                                                                                                               Xoqol     n4 ‘hat'; -a; -a; (KK 268).
                                                                                                               Xor.do    ‘upstairs’.
     -X(i)             translative (TRANS), see 3.5.
                                                                                                               Koréb     ‘Thursday’; see appendix 3.
     -K(o)             superessive (SUP), see 3.5.3.
                                                                                                               Xordena   n5 ‘saddle’; GEN Xordena-s, -li; -r; (KK 338); Xorq’en=lé@i n5
     Xahzi=é&q(u)          [NOM]     ‘break, burst'; cf. Av.    X'wéhize.                                                ‘saddle-cloth’, cf. lagi.
      ‘Ahzi=tiwo           [ERG, NOM]      ‘break, tear’; cf.Av. Xwéhize.
                                                                                                               Kuqu      [NOM]       ‘be beautiful’; # Xuqu-n         -ac’a ‘like, love’, cf. -c’a.
                                                                                                           ;   Xursin    n5     ‘sweater’; -a; -a.
318 A    Grammar   of Hunzib                                                                                                                                       Lexicon 319
Xall.u             ‘shallow’.                                                                     n5 ‘mosque’; -o; -la; cf. Av. mazgit, Tu. mescid,        Ar., Prs. masjid.
Kaxri              n5 ‘verandah’;     GEN     XaX'ri-s, -yo; -ya.                                 n4 ‘nail’; -li; -la; (KK 297); cf. Av. ma‘, Prs. méx, mix.
Xaqa               [ERG, NOM] ‘close (downwards)'; PL Xa.wa.qe.                                   ‘Avar'; cf. Av. mavdrul.
Xoaxar             n5 ‘filled pan-cake, chudu'; -a; -a.                                           ‘in the mountains’; cf. Av. mafdruq.
                                                                                                  ‘n4 ‘household, economy’; -li; no PL; cf. Av.        ma‘igat, Tu. maiset,m                                                                                                 Ar. mavi8at.
                                                                                                  ‘economical’; cf. ma‘éSat.
macelaq            n4 1. ‘forefinger’; 2. ‘pointer’; -li; -la.                                    n3 ‘(dried) fat'; -li; no PL; (KK 257).
                                                                                                  n4 1. ‘place’; 2. ‘parcel, (plot of) land’; 3. ‘possibility’; GEN   mito-s;
matu               n4 ‘kind of shoe’ (Ru. Cuvjak); -li; -wa.
mata               n5 'sword'; -i, -li; -r, -ur; (KK 326).                                        -ur; (KK 395, 471).
mat'd.u            ‘yellow' (Gunz.); (KK 510); see appendix 2.                                    n4 (non-human)      skin’; -li; -r; (KK 69).mat'u              n4 'stack’ (smaller than Saraq); -a, -li; -wa.                                 n4 ‘body'; GEN      magu-s; (-wa); (KK 23).
maduhan                                                                                           n4 ‘one handful’;    (-li); (-wa); (KK 43).
                   nl, 2 ‘neighbour’; -li; -la; cf. Av. mdduhal.
maduhanhi          n5 ‘neighbours’; -lo; cf. Av. mdduhalai.                                       n4. ‘tomcat’; -yo; -ya; (KK 142).
magaS                                                                                             n3 ‘nail (human)'; GEN       mila-s; -wa; (KK 54).
                   n5   ‘curds, cottage cheese’; -a; no PL; (KK 255).
magazin            n5 ‘shop’; -li; -la; cf. Av., Ru. magazin.                                     n3 ‘sleep, dream’; GEN mika-s; (-wa); (KK 465).
maha               n4 ‘courtyard,    street'; GEN     maha-s;    no PL.                           n3 ‘tears’; GEN miq/a-s; no PL; (KK 93).
mahdar             né4 ‘religious wedding ceremony’; -li; -la; cf. Av. mahari.                    n4 '(weaving) loom’; -a; -wa; (KK 311).
mahax              n4   ‘groove,   rabbet'; -bo; -ba.                                             n4 ‘chest ornament’; -li; -la.
mahmuz             n5 'spurs of a cock’; -li; -la; cf. Prs. mahmiz.                               onomatopeia expressing bleating, ‘ba-a-a’.
Malakulmawt        Malakulmawt, proper name of the angel of death; cf. Ar.                        n4 ‘(bear) cub’; -yo; -ya.
                   Malakulmawt.                                                                   ‘stubborn,  persistent, bad’; cf. Av. méqab.","[158, 159, 160, 161, 162, 163, 164, 165, 166, 167, 168, 169, 170]"
"
21 For the dative-elative of personal pronouns, see 4.2.1.                                                                                 22                 wt is the angel of dea
                                                                                                                                                Malakulmawt         i                         th.
                                                                                                                                                                                                                                                       Text 11 157
                 /     ‘’aak-en     hiya-do'n     b-ac-ar.u      Sa.sa.qan      pode-n-Zun      hade=b=ete-n
                 m-iye-n lo oAu-l ogu_bukii.                                                                              éd
                                                                                                                                     Zini-A-do             m-aq'e-¢         m-ac’-oA        heleku,        bodu        heleku      Malakulmawt             :
        14.      bed-d6 ogu k’ok’o.l-er.u
                                          m-OXa.k-er.u                  tax-li-k    ira                                                  i@-en,          hi@e-ru          oAu-l,     ""Sali-A-do24              kis,""   Xe     n-acSy         nisa-n,     “Sali-A-do
        15.      sid zaban-li-i agi-s bed                                                  m-eXe-n           b-efe-n      lo,
        16.     giso-ke-n b-xkhe m-aqe-n
                                          gigo-ke-n Jo,                                                                              kis,"" ""“Sali-A-do ki.
                                                                                                                                     6            ‘             :    3
                                                                                                                                                                                        .
                                           zuq'u-n lo goqo-o = heleku.                                                               bed          heleku      deno         m-uq-éys-i?                 ;
        17.     deno t'u.wét'-en23 Jo qan
                                          u-n ag-ra_ odu-l gqoqogo                                                                                   t
                                                                                                                                       d deno m-uqde-n      i
                                                                                                                                                         Sali-A-do  nuu-n-n_                            lo. _          7                          .       sliton
        18.     deno_ t'u.wa.t’-oA ogu                                 Xe                           nisod.
                                                 bed    tio, Sali-A-do-s béd.do-n                                                  I vido     nuw-oA, ""“aySat-i-A-do ki8,                              SaySat-i-A-do ki3,""              ke      nisa-n
                do m-eXen                                                                    = m-uxe-n         SaySat-i-
                                lo ogu,         arto    y-uh-4 y-at'a-r-0-A-do.                                                      b-oc-on lo ogu.                                                            eee
       13.      4-pluck-GER   blood/OBL-INS-AND                                                                                      deno             m-eXe-n            béd.do      m-eXe-n           maha-a-X             Z0§-i-i-X        tuwac’a-n         oZe-n
                                                  4-be.filled-PPT                         some                                                                                                             .
                WITH    be.slow/4-GER                                                            feather/4-AND.                      maduhanii-n zuq'u-n lo.
                                       inside 4-send-GER     be/4
                home.                                                                     that/OBL-ERG    that/4                     Sadam-la zuqu-n lo Ae.ya.?e-é                             ag-ra-x.
       14.     then-APPR that/4_hurt-PPT                                                                                             agaa-s Zo r-xqu-n li.
                                                         4pluck-PPT          ottoman-OBL-SUB
               GER 4-stay-GER be/4,                                                                    under           4-g0-
                                                                                                                                         If/OBL-CONT-APPR                          4-come-PRES         4-see-WHEN                 cock/4        ae     oNN aren
   15.         one/OBL   time-OBL-DAT there-ELA
                                                 then outside-INCH-GER                                                               inlakulmavt be/4 Q think-GER fear-PPT that/OBL-ERG                                                       AliCO     eR
   16.         outside-INCH-GER                                           be/4,        |
                                    4-middle 4-come-GER                                                                               i      .
                                                                                                                                     [interj.] Q 5-appear say-GER Ali-CONT-APPR  [interj.]                                                    Ali-CONT-
               cock/4,                                    be- GER   be/ 4    house-DAT
                                                                                                                                     [interj.].
   17,
                                                                                                                                     then cock/4 back 4-turn-FUT.-FUTN-INT.
                                                                                                                                     then back 4turn-GER Ali-CONT-APPR come/4-GER be/4.                  1) Avshat
                                                                                                                                     Ali-CONT-APPR     come/4-WHEN       Ayshat-OBL-CONT-APPR       te        vs ns
              ANt     ‘teu    GuR     ay        OBL-Conar.        eenthere         AN CONT-APPR-ELA               back: ,            OBL-CONT-APPR
                                                                                                                                              :         [interj.] Q    say-GER   Ali-ERG-AND
                                                                                                                                                                                   i-            4-chas
                                                                                                                                                                                                    hase-G      e
                                                                                                                                     that/4.                                                                      .
              Having plucked it, covere                                                                                              beck 4-g0-GER back 4-g0-GER          courtyard-DAT-TRANS    OER     esha
                                        d         with blood, some           feathers left, he let it care
              into the house.                                                                              fully                     TRANS    look/PL-GER boy/1-AND neighbours/5-AND be-GER be/hpl.
              Then it, being mauled and                                                                                              person-PL be-GER be/hpl laugh/PL-PRES          that-PL-SUP.
                                                plucked, went and sat und
              At one Point,                                               er an ottoman.                                             so-GEN             thing/5          5-happen-GER          be/5.
                              it came    out from      there.
             It came out, the cock cam
                                       e into the middle of the                                                                      When             she saw it coming,             thinking that the cock was Malakulmawt,                             she said,
 17,         They woke up when it                               room.
                                     crowed.                                                                                         frightened,           ‘Shoo, to Ali.’
             When they woke up, the
                                          cock went across (the                                                                      Would not the cock then turn around?
             turned   to Ayshat,
                                                                  room)                      from     Ali,     having
                                    to her who     wanted                                                                            Then having
                                                                                                                                              i   turned, iti went to Ali.
                                                                to die first.                                                                                                     .                    .
                                                                                                                                     When it came to Ali, Ali chased it away, saying, Shoo, to Ayshat.                                                 looking at
                                                                                                                                     While it went back and forth, the boy and the neighbours were                                                      looking
                                                                                                                                     them from the courtyard through the window.
                                                                                                                                     The people were laughing at them.
                                                                                                                                     Such a thing happened.23 deno ‘back’ and tut’
                        ‘throw’ are here combined
                                                  in deno               tut’ ‘wake up’.
                                                                                                                                                                                          .
                                                                                                                                24 Originally Salidoxun and AySatexun                   with Avar -xun s‘in the direction
                                                                                                                                                                                                                  ae
                                                                                                                                                                                                                          o
                                                                                                                                                                                                                            ¢.
                                                                                                                                                                                                                                                                                 Text 12 159                            told by Zagir Mi         ‘ov from Maxaékala.                                                                             xox-i-k           Xira m-aqe-n_              ilbis-li-] miqér os q een
                              ,                                                                                                                                          i       {                ilbis-li-    iqar-X   futi gul-un                              lo ede
                                                                                                                                                                                                                                                                      qere. ae  &
              sid suk’'u-l age zuqu-n lo
                                                y-aqe-n.                                                                                                   -un         bodu quti-n,               quti-la-« @édu-s quti     b-oxée-                             -_          es,
              bed-d6—""y-aq’a-r     aq-a-a_ ss suk’'u     di   at™   ie   Nisan                                                                       ren           bodu-Xéa q'uti-lo-x-s badu
                                                                                                                                                                       lo                         quti, boAu                                                   quti-lo-«-s-
              roxXi=b=uwo"" ie nisa-n,                                                                                        xa,       ""suk'u-
                                          y-ol.le-n lo,                                                                                              °
                                                                                                                                                      ‘uti, badu-n      quti, oX.no quti
                                                                                                                                                                       uti           i   b-oxée-n lo.
                                                                                                                                                                                                                   s           4
                                                                                                                                                                                                                                                                                                  _
              ogu y-olle-n-no, bad
                                   éen                        Jo         iso          badu                                                           aX.no. do
                                                                                                                                                     os            utiles      bad  Scu   ;
                                                                                                                                                                                         hiyaa-n-no    taa«c-oA                                                diya            agaa          y-ace-r
              ‘adam hokl-4 gen Io                                                                     age          hakl-d   Zini-i,     kot’.
                                    bad.                                                                                                                   -li-s mesed-Aeru kidi    lo ke édu.                                                                                 ;                            '
              sahla    maydan-li-i          agen     rahat     b-uwo-&25                   zugu-n                                                    a         kid agi baXzi=y=xq-oA, hombholAi-lo-«                                           ogu-n        badaa          rahatalda                  gil
             OAu-l     xox-i-k ira badaa rahat                                                               lo.
                                                                 b-uwo-% ete-n                         zuq'u-n lo pikru-li-i.                                       ilbis b-ut-un lo qere.                                                                                                        7
             agi-X     deno M-aqe-r ke ilbis
                                                              b-iqgq.u quti-n26                        miqér-X'o gul-un,                             ”
                                                                                                                                                     ax      ruone           bed . daxx      gil-oh     ogu             kid        x6x-i-X     Xodo         loder         ag      oz%e            fco-n
             bodu_ilbis       m-aqe-€          m-ac-oA       bad         xox-Xo                                                                      lo    oAu-u.
                                                                                               Xodo         iite-n     Jo   agi.
             one/OBL man-ERG         wife/2 be-GER be/2
                                                             2-lead-GER.                                                                             tree-OBL-SUB                 under       4come-GER                                           -]
                                                                                                                                                                                                                          demon-OBL-ERG _ back-SUP-ELA                                       trunk/: 4
             then-APPR     2-lead-PPT    wife-OBL-DAT    who    INDEF 1-love-PRES Q                                                                          4-GER            be/4        down.                                                         _                                         4
             GER    surely     man-CONT      make.love-PRES      Qs                                                                                  eGR          this/4 trunk/4-AND         trunk-OBL-DAT inside-ELA trunk/    ""
                                                                     say-GER     2-divorce-G
                                                                                                                                                     beke-GER   be/4    one    then-APPR    4-take-GER be/4     eee
            that/2    2-divorce-GER-AND        this/1
            tat                                         1-g0-GER     be/1    outside                                                                 OBL-DAT-ELA         other/4    trunk/4 ~— this/OBL   sed.     Lake GER an
            wife/2   _look.for-INF self/OBL-DAT                                                                                                  :   other/4 trunk/4 other/4-AND wank
                                                      good   person    look.or-INF    1-                                                                                                            —s tN             ne
                                                                                                                                                     seventh-INS trunk-OBL-GEN this/3          door     p ‘SER-AND  Io     WHEN          _Tboneplace
            ronaplace
                      field-OBL-DAT I-come-GER rest/4 4-do-PRES be-GER                                                                               BEN          so         2-be.clean-PPT            khan-OBL-GEN                          gold/5-a               4
            that/ OBL-ERG       tree-OBL-SUB             under         be/4,
                                                                         so        rest /. 4     4-do-P RES             1-stay-GER       b           inside.
                                                                                                                                                                                                                                                                                /2-AND so
                                                                                                                                                     that /2       girl /2           there     choke /2-WHEN                        coolness       BED         von
                                                                                                                                                                                                                                                -OBL-DAT _              that
      6. _ there-TRANS        back          4-come-PRET          Q        demon/4                4big              trunk/4-AND         back.         to.rest put/2-GER
                                                                                                                                                     belly/4              this/4 demon/4 4sleep-GER
                                                                                                                                                               look.out-AOR     over.there put/2    nat?
                                                                                                                                                                                                                                     -WHEN             that/2ila
                                                                                                                                                                                                                                                              girl/2 tree-OBL-
     7.    that/4     demon/4         4-come-PRES            4-see-WHEN _                      this/1                                                SUP         above         being/1        that/1      boy/1               1-see-GER           be
                                                                                                               tree-SUP        above      1-
           run-          e           ere.
               CER Be/I    th                                                                                                                        Having arrived under the tree, the demon                                         took the trunk from his back.
          A man was married.
  ool
                                                                                                                                                     Having        taken        it off, he took         out            of the trunk          a trunk, then          he ‘ook           wom ‘this
          Then ‘the wife you hav
 N
                                 e married loves someon                                                                                              trunk       another         trunk,      from      this        trunk      another         trunk,     and    yet        another            trunk
          they said and he divorc                       e                                      (else), she commits adultery
                                  ed her.                                                                                   ,                           d (in all) he took seven trunks.                                     fhe
 3.       When      he had   divorced         her, he went         out        to                                                                     After he (the devil) had opened the lid of the seventh trunk, when he (
                                                         look for another wife,
          a good woman, he went.                                                   to look for
                                                                                                                                                     man) looked in, (he saw) such a nice gold-like King's daughter in ne -_ nd
4.        Having come to one plac
                                  e, he rested,                                                                                                      Because           the    girl was       choking,         he       laid   her     down      in the      fresh air                         ,
5.        When he was resting like
                                     this under a tree, he was                                                                                       the demon               lay down        there too.                                                                    on    the         tee
6.        Then from somewhere                                     absorbed in thoughts. 'e
                               came a demon with a
                                                          larg e
                                                                                                                                                     When he had laid her there with her belly up, she saw the boy in                                                                  the
          When he saw the demon                                  tru nk on his back.
N
                                    coming, the man fled up
                                                                 into the tree.","[88, 89, 90]"
"
55 For Pronouns             with -sa, see 4.2.2.
       A Grammar of Hunzib                                                                                                                                                                                                                                                         Text 17 181
 Text 17, a story about a farmstead                              which was the object of much quarrellinp
                                                                                                                                                            ox.no suk'u uh-oA,                     ilu-s xalq           m-u.wkéen lo.
 between the Hunzib and the people                               from Tijadal', was told by Samsijat Turievs                                                quni-yo-s ixtiyar-no                   b-uwo-n-no           bad-ra b-ete-n              lo    pastayanno.
 from Tljadal’.
                                                                                                                                                            Ze-n         habsaSat-no          bad-ra-d        k&y       li,    ilu-s     dahab       mote        lo.
 1.     HaXaw-do-s             xalq’       zuq'u-n      lo      telli,   il-do-s      dahab
                                                                                                                                                            dahab          moée       lot-t'o.n,     il-do      xalq-li-i        barkat      lo.
                                                                                                  xalq     zuqu-n      lo.
                                                                                                                                                            «?xcan           biker      @oti-n        r-uwo-n           bad-ra-l,        AwAxnx           ton-no,             o.?ogen         ton-
 2.     dahab       xalq’      lod-&é        art'o=zaman-li-i_           tiSo-%’     Sarad-sao®      has      qun     zuq'u-n
                                                                                                                                                            no       Kartopeli        b-uwo-n         lo-?,      nacar         sasal.u     kot't.u       b-iq-ar.
 3.     quni-yo-x           ‘Sulu.sa      bad-ra-I57         da‘aba=b=uwo-n              lo.
                                                                                                                                                            maha-X)          «.?xc’a-car        qo.go-car            gud-ba-n_         kikzi=r=uwo-r,           sid      hara-s            has-no
 4.     Zide-e r-atia-n bad-ra-a, “ilu-s li"" nisa-n il-do-s08,
                                                                                                                                                            b-uh-f.t)        bi8-ur-no         kikzi=r=uw.d-r,                Ain.Aino      horx-n          kikzi=b=uwo-r_                  t'ak-
 5.     Zide-l odu quni-yo-s_b-izeq’ daSaba=b=uwo-r-o-g, il-do-d                                              xalq-li-l        bad-
                                                                                                                                                            diya.
        HoXaw-do-s     o«k.no suku    ixXe-n lo.
                                                                                                                                                            maduhanii-l-lo              dandiken             hi-n_      r-iq'=r=iq-ar       Kima-r-no_           r-uw.é-r.
 1,     Tijadal'-OBL-GEN people/4 be-GER be/4 many                                             we/OBL-APPR-GEN                   little                     seven man/1   1-die-WHEN we/OBL-GEN      people/4 4-run/PL-GER be/4.
        people/4 be-GER be/4.                                                                                                             |                 farmstead-OBL-GEN   permission/4-AND   4-do-GER-AND      this-PL  hpl-stay-
2.      little people/4 be/4-GLOC arlier.times-OBL-DAT                                          over.there-TRANS               Serad                        GER be/hpl constantly.
        GEN    one farmstead/5 be-GER be/5.
                                                                                                                                                            now-AND     now-AND     this-PL-INS hand/OBL-DAT    be/5     we/OBL-GEN
3.          farmstead-OBL-DAT              because       this-PL-ERG               quarrel-GER       be/4.                                                  little       land/4       be/4.
4.      self/PL/OBL-DAT                   5-want-GER            this-PL-DAT            we/OBL-GEN             be/5        say-GER                          ‘little        land/4        be/4-CONC               we/OBL-INS                 people-OBL-DAT                      _prosperity/4
        we/OBL-APPR-GEN.                                                                                                                                    be/4.
5.      self/PL/OBL-ERG
                                                                                                                                                                                                                                                                         .
                                         that/OBL            farmstead-OBL-GEN                 4-much      quarrel-PPT-OBL-                       10.       ten.each         measure/4            bean/5-AND              5-do-GER          this-PL-ERG               three.each           ton/5-
       AD       we/OBL-APPR-INS                      people-OBL-ERG_               this-PL      Tljadal'-OBL-GEN               seven                        AND            four.each          ton/5-AND              potato/4          4do-GER           be/4         always          crumbly
       man/1        1-kill-GER            be/1.                                                                                                             good          4-big-PL.
1,     Once upon a time there were many people from Tljadal', there were few                                                                                courtyard-SUP   ten.each-DISTR twenty.each-DISTR    hen/4-PL-AND    raise/pl-
       from our people.                                                                                                                                     PRET     one/OBL      cow-GEN-   one-AND       4-die-GERN     calf/4-PL-AND
2.     In the place where there were few people, on that side near Serad, there was                                                                         raise/pl/PL-PRET five.each cow/4-AND     raise/4-PRET milk-INF BEN.
       a farmstead earlier.                                                                                                                                 neighbours-OBL-ERG gather-GER                                milk/3-AND_               pl-very.big-PL              cheese/5-PL-
3.     These (the people from Tljadal’) were quarrelling because of this farmstead.                                                                         AND pl-do/PL-PRET.
4.     They wanted            it for themselves,             we said, 'It is ours.'
                                                                                                                                                            When the seven people were killed, our people fled.
5.     Our people killed seven men from Tljadal' because there was much quarrelling
                                                                                                                                                            These (the people from Tljadal') were permitted to stay there permanently.
       about this farmstead.
                                                                                                                                                            Now          it is in their hands,        we      have      little land.
                                                                                                                                                            Although there is little land, there is prosperity for our people.
56 Sarad is a place between Gunzib and Tljadal', at the Todor side of the river. The Tljadal’ peop!                                                         They (our people) produced ten measures of beans, three,                                                          four    tons     of
call this    place Sorat.    Both      these forms    contain     the stem    sa    (Hunzib)/so
                                                                                                                                                            potatoes, always crumbly ones, big ones.
                                                                                                   (Bezhta)   ‘fox’; it is a     pla                                                                  .
where there are said to be many foxes. The ending -sa presents a problem: it should probably be
                                                                                                                                                            In     the     courtyard       they     raised      ten      to    twenty      hens.each,           from         one     cow     they
regarded as an exceptional genitive ending.                                                                                                                 raised five calves of which none died, five cows each they raised to milk.
57 Mrs. Turieva is a Hunzib woman living in Tljadal'. She refers to the people of Tljadal' with                                               2             The neighbours gathered milk and made large cheeses.
demonstratives of the series bad/bodu ‘this’. The Hunzib are referred to with ag/ogu ‘that’. She.
does this almost consistently, except for badral in sentence 10 referring to the Hunzib and agral_
                                                                                                                                              LN
in sentence 13 referring to the people from Tljadal’.
                                                                                                 ;                                                  9 The narrator switches to the preterite and perfect tenses; in sentence 16 she starts to use the
58 ildos is an attribute to a word like xalq or fadamla ‘people’, which is not given in the
                                                                                            text.                                                       resent tense again.
182 A          Grammar            of Hunzib                                                                                                                                                                                                                              Text 17 18313.         qun        ag-ra-l     r-ohu-r-o-Zba                il-do-s         xalq'      biqaa-n      foxe-n      gat’.                                 mar-a-X          lider         suk'u-l     az-du-u           «acon           sig     r-uwo    boc-lo-d       kima-li-s.
14.         deno.s5r60,           barkat         1061.                                                                                                    Au      Zide-s           li,      boci      Zide-s          lo,       haywan-li-s         kima      Zide-s      li,   qo-car
15.         deno.sér,            qecendizi=b=xqu-n,                       bad-ra<d           maha-X          Zo    r-oko~           m-aqe-            |   Jono=rig-no                sig     r-xq      ag-ra-s,         patti      ton-li-X      n-aqe-n.
            gc’.                                                                                                                                          lider     Zo      maha-X               n-iZe-ru          ag-ra-s      rag,         riq=r=iq-ar     Kabax-a       og-ras      Tr
                                                                                                lo     ag-ra.                                                                                                                                                      .
16.         qun        bad-ra-a       n-eXe-r-o-Zba_              Xodo-n            Kot2                                                                  aq,     xox-Xo           piq       ag-ras         li.
                                                                                                                                                                                            ag      qun           r-chu-r-o-Zba          ag-ra     biqa-baa-n      iéaxe-n          gal,
17.         gud-ba          Zide-s_        li,     «.?uc'a-car              qo.qo-car-no             horo-wa-n           iZide-s_    li,                  Siyo.n,        bad-ra-l
            mugax63              r-u.wé&he-n        li za.                                                                                                lo-y,     kid?
18.         nucu        r-at-t'o.n      bavi-X           bad-ra           agi      m-eXe,        kima        boc-lo-s_      r-at-to.n                                                                             ten.each bag/5 5-
                                                                                                                                                          mountain-OBL-SUP    every man-ERG    summer-OBL-DAT
            m-éXe.
               EX
                                                                                                                                                          do-PRES sheep-OBL-INS cheese-OBL-GEN.
                                                                                                                                                                  self/PL/OBL-GEN     be/5  sheep/4   self/PL/OBL-GEN     be/4 cattle-
                                                                                                                                               -
13.         farmstead/5     that-PL-ERG      5-take-PPT-OBL-FOR     we/OBL-APPR-G                                                                         wool/5
                                                                                                                                                          OBL-GEN    cheese/5   self/PL-GEN  be/5   twenty-DISTR   thirty-AND bag/5
            people/4 be.hungry-GER stay-GER be.not.
14.         on.the.contrary prosperity/4 be/4.                                                                                                            5-happen-PRES                    that-PL-GEN             almost       ton-OBL-SUP            5-come-GER.
                                                                                                                                                                     thing/5               courtyard-SUP              5-sow-PPT              that-PL-GEN      5-happen-PRES Pk
15.         on.the.contrary  compete/hpl-GER     this-PL-INS courtyard-SUP  thing/5                                                                       every
                                                                                                                                                          verybig-PL pumpkin/5-PL                                  that-PL-GEN pl-happen-PRES tree SUP fruit/5
                                                                                                                                               — Ss
      .
            ask-PRES hpl-come -GER be.not.
                          is-PL-                                                    .                                                          7          that-PL-GEN be/5.
                                   NEON                         Some EET ON                  ROR       SpoveAND             goad     eit                  some    this-PL-ERG                        that/5           farmstead/5              5-take-PPT-OBL-FOR               that-PL
°           ere
17.         hen/4-PL             self/PL/OBL-GEN                   be/pl          ten.each-DISTR            twenty.each-DISTR-A                           behungry-PL-GER                        stay/PL-GER            be.not be/hplINT                 girl/2.
                                                                                                                                               ~ =
            hive/4-PL-AND self/PL/OBL-GEN be/pl now after pl-die/PL-GER                                                                 be/p                                                                            the summer.
                                                                                                                                                          In the mountains everyone makes ten bags of sheep's cheese in
            probably.                                                                                                                                                                                                       cheese for
                                                                                                                                                          Our people have wool for themselves, sheep for themselves,
18.         honey/5   5-want-CONC here-TRANS  this-PL there hpl-go-PRES
                                                                                                                                                          themselves, twenty to thirty bags each, it comes to a ton.
          _ sheep-OBL-GEN               5-want-CONC                   there             hpl-go-PRES.                                                                                                                         their trees
                                                                                                                                                          They have everything they sowed in their gardens, big pumpkins,
13.         Although they (the people from Tljadal') took the farmstead our people                                                                        bear fruit.
            not stay hungry.                                                                                                                              Although           these (the people                     from Tljadal') took that farmstead, our people
14.         On the contrary, there is prosperity.                                                                                                          have not stayed hungry at all, is it, girl?
15.         On the contrary, competing, we did not come to their courtyards to beg.
16.         Although        the farmstead               is in their hands,                it is all the better for us.
17.         Our people have hens for themselves, ten to twenty beehives for themselves,
            perhaps they (sc. the bees) have died recently.
18.         Even if they want honey, they come from here (Tljadal') to there (Gunzib)
            even if they want sheep's cheese they come there.","[100, 101, 102]"
"
                                                                                                                                      For a plural form following a numeral, see 3.2.
                                                                                                                                      For -sa, see 5.7.8.
220 A     Grammar              of Hunzib                                                                                                                                                                                                                                                       Text 21 221                                         r-xqu-r.u              Sinab,         okro    zag-do.n,              mesed              zag-do.n,         la
       y-at-f\,          bodu-l
       zag-do.n,             is-ti-g     niko            zuqu-n          li,    aqag       nix-ito.
        boAu       aq-al          bodu-u              caq       interes=b=uwo-n                 lo,         ""bodu         is      surba      boAu-y                  3.       laladaa-A, “haxa, Zit’. niyo li?""
        y-at,     da         y-at-{t?""                                                                                                                             14.        hakl-oA isti-d qak zag-an li Zit’ hiyad r-ac-oru.
        “wullah,         da       bodu-u          rek’       b-uw-d,""           Xe    niso-n.                                                                     45.         oAu biinab is+i-l pikru b-uwo-n lo, ""oZe iXe-t-hi                                                 b-iqq.u         halti     lo,
        boAu       is-ti-i        aqu-n          lo      oZe.                                                      a                           ;                              béd.do-n bodu is ba?i y-et=a=y=iy-4,"""" ke nisa-n li.
                        ag      oze,          bodu-l         niSe        y-arée-n-no            Zini-s         oZe             iixe-n-no,      itixe-q            (16.        y-et=a=y=iye-n lo, bed-dé-n zaral b-uwo-n gat’.
        aq-ohk
                        r-ac-er        Zit’     ou          is-tid       q’ax86       gul-un          li.                                                         17.         ""“bed-dé-n      oZe       aq-&,        di?i     urgel     gat,""     ke      nisa-n      li.
        hiya-d
                                                                                                                                                                     8.       bed.dxx.X.do             bodu-s         h3s      saryo      zuqu-n         lo,    caq         yurga=seryo            zuqd'u-n
        2-love-WHENN                      this/OBL-ERG   5-bring-PPT    every  silver/5   appear.to.be-                                                                       lo.
                                         appear.to.be-CONC    clothes/5   appear.t o.be-CON C - sibling
        CONC    gold/5                                                                                                                                               9.       niSe   giSo         m-iyen        ogu         saryo,     b-atek-an        lo     bodu         agq-al.
        OBL-AD               give-PRES           be-GER           be/5         wife-OBL-AD                  give-GERN.
                                this/OBL-DAT     very                                                   have.interest.in-GER                       be/:             2.        morning boy/1   1-slaughtér-GER                           find-WHEN    [interj.] me/GEN                           boy/1 1-
        this/OBL wife-OBL-ERG
        this/2 sibling why this/OBL-DAT   2-love-PR ES                                                  me 2-love-GERN.                                                       slaughter-GER be/1    me/GEN                              boy/1   1-slaughter-GER    be/1                           cry-GER
        linterj.] me              this/OBL-DAT                   trick/4 4-do-INF                Q say-GER.                                                                   be/2      this/2.                  .
        this/OBL              sibling-OBL-DAT                   1-beborn-GER             be/1          boy/1.                                                       3.        cry-WHEN            quick       knife/5         where      be/5.         1-be.born-WHEN                       this/1        boy/1         this/OBL-ERG                 night/5            2-get.up-GER-AND                          4. look.for-WHEN                        sibling-OBL-INS               under.head            find-GER              be/5__      knife/5
        self/OBL-GEN                   boy/1           1-slaughter-GER-AND                  1-slaughter-GER                       blood/OBL-IN:                               blood/OBL-INS _ 5-be.filled-PPT.
         5-be.filled-PPT               knife/5           that/OBL              sibling-OBL-INS                 under-head                 put/5-GER _               5.        that/OBL male sibling-OBL-ERG thought/4 4-do-GER be/4 boy/1 1-kill-
         be/5.                                                                                                                                                                PPT-ABSTR/5  4big   work/4   be/4  back-AND  this/2 sibling here 2-
                                                                                                                                                                              leave/2-INF          Q      say-GER           be/5.
                                                                                                                               home,      whether
         As she did not love her, he gave everything he brought                                                                                                                                                  then-APPR-AND                  harm/4         4-do-GER         be.not.
                                                                                                                                                .                   6.        2-leave/2-GER            be/2
         was silver, gold or clothes to his sister and not to his wife.                                                                                                                                                     1-be.born-AOR              me/DAT           thought/4              be.not      Q
                                                                                       does       he        love    her        and     not   me?                    7,        then-APPR-AND                boy/1
         She     became          interested            in his     sister, 'Why                                                                                                say-GER       be/5.
         wife said.                                                                                                                                                 8.        over.there this/OBL-GEN                        one      horse/4      be-GER          be/4       very       horse/4         be-
         ""My God, I will make her life hell, she said.                                                                                                                        GER be/4.
         A son was born to this brother.                                                                                                                            9.        night/5       outside           4-send-GER               that/4     horse/4           4-lose-CAUS-GER                     be/4
                                                                               she
 11.     When the boy was born, she got up at night, killed her son and oywhen     |                                                                                          this/OBL       wife-OBL-ERG
         had killed him, she put the knife with blood under the pillow of his sister.
                                                                                                                                                                    2.        When they found the boy killed the next morning, she cried, 'Oh, my son has
                                                                                                                                                                              been killed.'
                                                                                                                                                                          .   Then   she cried, 'Quick, where                  is the knife?’
                                                                                                                                                                    4.        They   looked       for it, and        found      the bloody knife under                the pillow of his sister.
                                                                                                                                                                          .   The brother thought,              ‘Killing the boy is a big thing, but I will let my                                   sister
                                                                                                                                                                              stay,’ he said.
                                                                                                                                                                              He left her (in peace) and he did not harm her.
                                                                                                                                                                     /,       ‘Another son will be born to me, I am not afraid of it,’ he said.
                                                                                                                                                                              He had a good, nice horse there.
  86 gak        means        ‘under the place where               the head usually is’, opposed                     to qamiX           xXira ‘under       the —     7,¢       At night the wife let the horse go and made it lost.
  head’.
                                                                                                                                                                                                                                                                                    Text 21 223
222 A        Grammar         of Hunzib                                                           saryo,""                               Xe    nise-n.
20.     is-ti-X        m-uxel-en lo, “oAul mriyer giso                                                                                       &X-oA,
                                                                                                                                             oe          ogu
                                                                                                                                                         tee           édu _ y: y-ege-r. wu              i-K
                                                                                                                                                                                                    xox-i-X’               OX
                                                                                                                                                                                                                          Xodo             é
                                                                                                                                                                                                                                       b-eée-n            lo        ilba,     oAu           xar-li-d
                                                       lo.
        boku-l         bodu cuyab is sud-li-i nix-on                                                          y-eZe-n-no        hon-
                                                                     b-uwo-n         lo   bodu        kid                                    ogu vo       zuqu-n lo ilba, niyo lot-ton bida lid-&é
        sud-li-i        nix-oA,        sud-li-l        hukmu        wx          fit-A    diya      niyo       di     bow.                                                                                ogu
                                                                                                                                             ae   kid &édu lod-&é87, Xod o b-eé-oA
                                                                                                                                                                               z           i
                                                                                                                                                                                      ogu ilba  ag -_oe                                                                         x6x-i-i         édu
                                      n lo.
        y-eZen-no @bou hon-o-n tit-e
                                        qu-n                                   lo.
        sid zaban-li-i bad oZe rukeq=?x                                                      da        ogu       y-et=a=y=iye-€
                                                                                                                                             txxc-oA           diya,       mut-a-d-no                y-ac-an              kid          zag-an        lo         édu,         caq_       bercinab
                                ogu       is,      seryo-0          Sulu,      béd.do-n                                                      kid xa        zuqu-n              lo.
        “oh,   diye
        dunyal-li-X            Xodo"".                                   -n lo
                                                                                                                                             “Nladdm       zag-do,              giSo-k,          zag-in          éod,          topi       tut-%o""              Xe       nisan          li      bodu
                                          -d mugak hockil.daa-co-s zuqu
         hokl-d diya bad éXen lo, boku                                                                                                       oz-di-l.
         is.                                                         rbaqi b-
                                       @du y-@Xen bed.dax, agi bete                                                                          1-go-WHEN     that/2 inside   -stay-PPT
                                                                                                                                                                         2-sta                                                   tree-OBL-SUP                       above    4st
         ogu kid sahla 4hiy.u xoxi-i
                                                                                                                                             rei , pigeon/4 that/OBL khan-OBL-INS                                                boy-OBL-GEN                        pigeon/4     ve
         uwo-n y-ete< zuqun lo.                                                                                                              ae
                                                                                                                                              t/4        4-stay-PRES
                                                                                                                                                            olan                   be-GER                b e/4          pigeon/4
                                                                                                                                                                                                                         i                   where             be/4-CONC ;                  game/5
          xar-lis o%e 6Xen lo bide-X.
                                                                         outsid
                                       be/4 that/OBL-ERG 4-send-PRET
          sibling-OBL-SUP Ainclude-GER                                                                                                       that/2 girl/2 inside be/2-GL OC above 4-stay-WHEN that/4         pi
             horse/4  Q_ say-GER.                                                 be/2.                                                      re 1 boy/1 tree-OBL-DAT inside look/1-GER be/1             if   Pigeons
                                              ng law.court-OBL-DAT give-GER
             this/OBL-ERG this/2 female sibli                     deci sion /4  4-do -GER                                                    alook-       BEN hair-OBL-INS-AND
                                                                                                                                                                 i             2-be.filled-GER girl/2 find-GER be/2
             law.court-OBL-DAT    give-WHEN law.court-OBL-ERG                                                                                            very beautiful girl/2                           surely be-GER be/2.
                                                               AT thro    w/2- INF    BEN
                                                                                 forest-OBL-D
             be/4       this/2       gitl/2        2take-GER-AND                                                                             ee          eee            COND                              outside-INCH-IMP                                appear.to.be-GERN                       IF
             where          INDEF       far.                                                                                                 gun,                w/5-PRES             Q_         say-GER           be/5          this/OBL             boy-OBL-ERG.
                                             AT throw/2-GER be/2.
             9-take-GER-AND far forest-OBL-D
                                            boy/1 be.sorry/1-GER be/1.
             one/OBL time-OBL-DAT this/1
                                                                                                                                             And    as   he     went, 1     the    pigeon          of     the     Si on    of    the      khan      stood           still    abo V e    the     tree                                                            because
                                                    horse-DAT        back-AND
                        me/GEN     that/2  sibling
              [interj.]
                                               L-SUP above.
              that/2 2-leave/2-PRES world-OB
                                                                                                                                             That     pigeon         alwa ys       stood         still     W. here V er         it     Ww ‘as,    where         there         was      game       to                                                            this/OBL-INS                                             after     look.
                            BEN _ this/1  1-go-GER    be/1
              lookfor-INF
                                                  be/1       sibling.                                                                        am                          pig               ood     still
                                                                                                                                                                                                      i where the girl
                                                                                                                                                                                                                    i was, the boy looked into the
              PRES-GEN            be-GER                                                                                      2-g0-GER
                                               at.one.place          hollow          tree-OBL-DAT _ inside
              that/2        — girl/2                                                                                    be/2.
                                           4-do-GER 2-stay-PRES                                             be-GER                           And
              over.there there household/4                                                                                                                                                 he     found           a girl         there,          covered            with      hair,         a very
                                              be/1 hunt-SUP.                                                                                 benatfal siil che was,”
              khan-OBL-GEN boy/1 1-go-GER
                                                                                                                                             If   you    are     a     human        bein Be        com e         out;     if    y ou      are     no t,    I    w ill       shoot      y ou,    the                                              let the horse go,’ she said.
              She implicated his sister: ‘She
                                                the judge.
              Then he handed his sister over to                                                        the decision          to take
                                                       her   over     to the     court,   it took
               When         he had      handed
                                                  far away into the forest.
               girl and throw her somewhere
                                                 her into the forest far away.
               Having taken her, they threw
                                                  sorry for her.
      24.      At a certain point the boy felt                                           time.
                                                                                               '                                all because of a   horse, I will leave her in peace this
      25.       ‘Oh, my sister,                                                                                                        /
                                                 he searched everywhere for her.
      26.       He went to look for her and                                               there.
                                                tree and had made her household
       27.     That girl had gone into a hollow                                                                                            Originally without lodaé, which was                     added.
       28.     The khan's son went hunting.
a                                                                                                                                                                                                                                                                                         Text 21 225
    224 A Grammar of Hunzib                                                                                                                          nit-o,           da     zattu,       _ 39.    yezen          lo bodu, y-eZe-n-no ak-a-a aq-oA xan-li-g nisan                                             li,     axbu-
                                                          “da     Sadam=insan               lo,        di?i     lati
             oku         kid-bo-l     nisa-n      li,                                                                                                                  -xan-li-d         oZ-di-l, “bodu dunyal-li-X Xodo ma xan zag-do,                                            da       dibo      e
             lo,     giSoken           y-xq-ét,""         Xe      niso-n.                                                                                                zag-do,        bodu diye age y-eq-4,"" Xe nisa-n_ li.
                                                                                            hald.u            lati      nix-en        li        oAu-u.                                                                                                                                               ™
                                      o2-di-l      rohu-n          édu-s      Zini-s
             oldu        xar-lid                                                                                                      mué’-no-Zun |                     oAu-l      niso-n       li,    ""eh,     eh,     bodu      niyo        di        zag-or.u,         hon-x-o-s,         badaa-s
                                                                 y-aq-oh,         bed.dax               giho         ruqur.u
             ixe-n88             lavi-n,      giSo-ke-n                                                                                                                agaa-s Zo y-aq'a-t-at, dibi kottu                                  xan-la-la-s              kid      y-aq’a-<o, ;     eh,      eh
             S4datab ca=boco-Aeru                        kid lo ke.                                                                                                    bodu y-aq-dt,"" ke nisan li.
                                                        ah boc-on lo                oA.
             SiXe-n odu kid-bo-X                                                                                                                                       y-aqa-n lo axir éara gaé’en.
                                                divi      age      y-aq-d         nive,""
                                                                                    sy
                                                                                                  Xe     nison.
              “ma         niyo      lof-ton                                                                                                                            yeqen    aq-a-gur Awnax  boco-n oqen  boco-n                                            bukxii-n        ete-n,       bed      bal
                                                                                           me          human.being             be/2             me/DAT                 oze niyo di gi8o ahdaa halti-lo-x éXe-n lo.
                                    girl-OBL-ERG              say-GER       be/5
              that/OBL                                                                                                       2-can-PRES-NEG                            bad       halti-le-x        éX-oA       bodu      age     zuqu-n        lo        ax      lider.u.
                                      me                      naked        be/2       outside-INCH-GER
              clothes/5 give-IMP
                                                                                                                                                                                                                                                   village-OBL-DAT                1-come-
              Qs  say- GER.                                                                                                                                            2-take-GER           be/2       this/2     2-take-GER-AND                                                           b an
                                                                                           5-take-GER                inside-ELA                 self/OBL,                                                        be/1         father-AD        surely            haOBLING
              that/OBL      khan-OBL-INS                        boy-OBL-ERG                                                                                            khan-OBL-AD               say-GER
                                       clothes/5         give-GER          be/5       that/OBL-DAT.                                                                                                                             above         you           khan/1          appear.to be COND
               GEN          white                                                                                                                over.there            ERG         this/OBL           world-OBL-SUP
                                                                   outside-INCH-GER                           2-come-WHEN
     36.       dress-GER              clothes/5-AND                                                                                                                                                             appear.to.be-COND                  this/2      mne/GEN           wife/?       2-lead.
                                                              hair/4-AND-WITH __ beautiful                             star.moon-alike               girl/2            me       you/GEN            boy/1                                                                                          nea
               downwards              long.grown                                                                                                                       INF Q say-GER be/5.                                                                this/2         where     INDEF           find.
               be/2 Q.                                                                                                                                                                           say-GER         be/5     [interj.]      [interj.]
                                                                                                                         4-chase-GER                    be/4           that/OBL-ERG
                                                                girl-OBL-SUP                embrace/4                                                                                                                   so-GEN          so-GEN                thing/5         > lead-PRES-NEG
     37.       dress-GER             _ that/OBL                                                                                                                        PPT         forest-OBL-DAT-ELA
               that /OBL-ERG.                                                                                                                                          you/DAT good khan-PL-OBL-GEN girl/2 2-lead-PRES                                                         [interj.] _ [interj.]
                   you where be/2-CONC                           me/DAT           wife/2               2-lead-INF         have.to/2-PRES                                                               be/5. not.                                                                                ?
      38.                                                                                                                                                              this/2 2-can-PRES-NEG Q say-GER beca use.
                   say-GER.                                                                                                                                            2-lead-GER be/2 end/4 way.out/4
                                                                                                me       clothes, for              I am         naked    and           2-lead-GER            wife-OBL-COM    three   month/4-AND   four month/4-AND
                                                        a human        being,       give
                   The     girl said, ‘I am                                                                                                                            home-AND             -sta y-GE R then this/ 1  boy/ 1 where INDEF outside 1
                   cannot     come     out,     she said.
                                                                                  to her.                                                                              work-INF         work-OBL-DAT                  1-go-GER        be/1.                                                           ~
                                                    e underwear and gave them
                   The khan's son took off his whit                            came   out, it was
                                                     came out and when she
                   Having put on the clothes, she                                       the moon, _
                   good girl with braids down to   there, she resembled the stars and
                                                                       aced.                             her.                  ‘
       37.         When      she had       put the clothes on, he embr                                                                                                 And       he took her with him and when                        they came               into the village, the khan's
                                                have to be my wife, he said.
       38.         ""Wherever you have been, you                                                                                                                        son      said   to the      khan,      to his father,      ‘If you      are        khan      on    this world        and     if I
                                                                                                                                                                       am your son, give me her as a wife,’ he said.
                                                                                                                                                                       He    said,     ‘No, no, that one,             found    somewhere               in the forest, such           a one        I will
                                                                                                                                                                       not give to you, y I will find a good                      girl
                                                                                                                                                                                                                                    i for              you, a di
                                                                                                                                                                       no, she cannot be your wife,’ he said.                                      *               sSeendeny       oF Mines          Bo
                                                                                                                                                                       In the end they married, for there was no way out.
                                                                                                                                                                       After being married, , he sta yed for three or four months    wi is wi
                                                                                                                                                                       went somewhere to work.                                mene wea ewe                                                          ane
                                                                                                                                                                       And when he went away to work somewhere, his wife was pregnant.                                                                                        b..
                                                not acceptable to all speakers of Hunzi
            88 Originally Ai’en, a verb that is
     II                                I
  aN
LLL
                                                                                                                                                                                                                                                                                                                       Text 21 227
  226 A         Grammar        of Hunzib                                                                                                                                                                              lazatalda              oh
                                                                                                                                                     52.         kot’                                   o-n    hurmat-                                                           boAu         _hobol-li-i,             ut-oA      oAu
                                                                       b-uwo-n        lo.                                                                                                           kisa-li-dar aga                                 b-uwo-n
                             bodu-g         oz-di-l     amanat                                                                                                   aq-al           boAud                                                        r-0: xte-n                li.i
           ax      lider                                                                                  diti         jazi=r=uw-o,""                                    .                                                          li.
  8                                                      oze      «q-do.n,       kid      y-xq-do.n,                                                                                            kagér             quwo-n
           ""“Siyo Zo r-uwo-do.n,                                                                                                                     53.         r-oxten-no
           Ae ni
           ke    nisa-n.   igen                                                                                                                      -:         quoon                 zag-an          li,           “oZe      uwo-r,
                                                                                                                                                                                                                                 ,             haxa, ,          kampaniya                    lo,"",        xe   niso-n.
                         nisa-                                                                                                                                    0. ul           ¢ax-en-no   gul-un li, ""diba-d                                                agq-a-l            wa-y-s            k'ucu_        b- '
  $88SRB
           aqu-n lo oe.                                           n lo.                                                                                          fy.X-4,          b-et=4=y=m=iy-a902"" e nisa-n.                                                                                                         mon           ©
                                    en kagar-no, wazir iye-
           o%e «q-0A, xan-li-l éax-                            lo wazir.                                                                             56.         aggk kagar-no                    tut-un, , bad                       kaga
                                                                                                                                                                                                                                   kagar                1
                                                                                                                                                                                                                                                  kisa-li-i                é             -            i
                                   go.daa-n_ lod.er fyen
           oAu of%-di-der Zin-do                                   na,"" Xe                                       niso-n.                             57.         xisaX éXen                       lo bad ode                       agi.                         aa
                                      roxel-li-i kampaniya-li-i
           ""“dibi oZe aqu-r, haxa,                                      -n                  kezi=?aqu            lo     bad     hobolhi-             58.         agi        aq-oA            xan-li-d                o%-di-g        nik-an          li         ag              kagar
                                        diya     bodu         istido-a        bukii
            bed-dé           éXeé
                                                                                                                                                     52.        good    well.nou
                                                                                                                                                                             :   rished      1-feed-                                                                     4-do-GER      this/OBL
            Joc-089,
                                                                                                                                                                                     iele  ep-W  HEN    th                                           respect/ 4-AN D
                                                                                                                                                                gues t-OB L-DA T                                                                                               | this /OBL -INS
                                                                                                                      4-do-GER _ be/4.                                                                                                               bays      wife -OBL -ERG
                                                                   boy-OBL-ERG   instruction/4                                                                                      letier/5    wak  eGE R
            belly/5          being/5        this/OBL-AD                                                                       2-be.born- |                      pocket-OBL-ALL
                                                                          1-be.born-CONC       girl/2
                                                                                                                                                                                                       letter/5 read-GER bers.: -PRET
                                            5-do-CONC              boy/1
                                                                                                                                                     53. : 5-ta2ke-GER-AND.
                what        thing/5
                                                                   Q        say-GER                                                             |                                                                                                                                            .
                CONC         me/DAT            warn/SIMP                                                                                             oA         read-WHEN                         find-GER                  be/5          boy/1           1-do
                                                                                                                                                                                                                                                          =                             quick             company/4             be/4
                5-doo--INF     Q       say “GER.                                                                                                     —-Q                _say-GER.
                1-be.born-GER            be/1      boy/1.                                                                                                                                          put/  5-GER be/5               .       .
                                                                                    write-GER       letter/5-AND               advisor/]              5.        this/OBL-ERG               *p/4 D 4-do
                                                                                                                                                                                  write-GER-AN      uu -PRE  T 4kill     you/GEN-INS_ wife-OBL-
                boy/1    1-be.born-WHEN                     khan-OBL-ERG                                                                                        ERG    dog-OBL-GEN     whel
                                                                                                                                                                                                                     /INT-INF 4-leave/4/INT-INF
                 “
                1-se nd-G ER be/1.                                                                                            1-send-GER                        Q    say-GER.
                                                                                 learn-INF-AND             being/1
                that/OBL boy-OBL-ALL                        self /OBL-INS                                                                                                 letter/5-AND thr                 :
                                                                                                                                                                that/5                          5-                                  BL-DAT inside   this/5                letter/5           pocket-O
                                                                                                                                                                put/5-GER                   be/5.                           ow/5-GER
                be/1 advisor/1.                                                                                  company-OBL-DAT
                                                1-beborn-PRET               quick      joy-OBL-DAT
                 you/DAT            boy/1                                                                                                             7. morning                       +1-go-GER                    b e/1 this                           te         there.
                                                                                                                                                                there 1-come-WHEN                                      han onr Ne
                 come/1-IMP            Q_ say-GER.                                                                                   home                                                                                                                                                                                      that/5
                                                   BEN    this /OBL     sibling-OBL-APPR-DAT                                                                                                                                                                   y-OBL-AD                  give-GER               be/5
                 then-APPR             1-go-PRES                                                                                            |                   letter/5.
                                                                   -DAT.
                 meet/1-GER            be/1 this/1 hospitality-OBL
                                                                                                                                                      2.        After he had been fed and respect had be         i      i                                                                                          i
                                                 she being pregnant.
                 He gave her an instruction,                                 report it to me.'
                                                                                                                                                                letter out of his pocket while he was sleeping Biven 9 my                                                                                 the ws             feos
                     ate ver you brin g fort h, whether it is a boy or girl,                                                                               .    Having taken the letter, she read it.
                 ‘Wh                                                                                                                                                                                         -
                                        ;   .
                  ‘T will do that, she said                                                                                                                     And         as        she     read          it, ,    she      f oun d,        A     bo y            had          been    born,            quick,       there     is   a                  A boy was born.                                                                                                           —
                                                                                                                                                oo                                            , the khan wrote a                                  letter and sent his advisor.
                  And when the boy was born                                 .                                                                                   She         wrote           and     put             back,     ‘Your          wife        has        b
                                             his own son who was studying
                  And he sent his advisor to                    ’ he said .
                                                                                                                                                                should           we     kill it or let it live?’ it said.                                                rougne         fone         a wheip            of   2 496;
                   ‘A son is born toyou, come home celebrating,                                                                                                 That letter she threw a way, thisi letter she put b:     i
                                                                               of the brother,          as a guest.
                           his way,     he came        into the house                                                                                           Next morning the boy went away.               pur    paeeim ihe poet
                   On
                                                                                                                                                                And havi
                                                                                                                                                                       aving come to that place, he gave the letter to the khan's son.                                                                                                       or art
                                                                   the other listener s that the advis
                                       52 Mr. Murtuzov explains to
           89 Between sentences 51 and                  son's wife lives.  This  exp lanat ion is related in
                               where     the brother        of the khan's                                                                                      ‘or the interrogative               infix -y-, see 5.12.
           at the house
           Bezhta language.
228 A       Grammar            of Hunzib                                                                                                                                                                                                                                                               Text 21 229
                                                “diba-d     aq-a-l       kucu      b-uwo-r         woa-y-s,""     Xe         nis-on.                          (67.     aden          lo          bukii.
          nix-oA     quwo-n             li,
                                                                         b-uwo-do.n,         sar       r-uwo-don,              da      ade
          boAu-l         Zax-en        li,     “wa-y-s         kucu
                                                                                                                                                                                          li.                                 6            6           ha,         dibi   kagar.
          éor     diye         xizan         laxke-k-xdo,""        Xe     niso-n.                                                                             69.      quwo-n
                                                                                                                                                                0.      quw-oh, '       sins         .
          Xi naet diya odu hobol-li-i kezi=?oqu-n lo bavi.                                                                                                                                                                  gul-un,                                                                              giSo
                                                                                                       tuxu-n         li.                                             tite Motu ae nisve © du Kucu-n ax-a-a gul-un, rara-a
          kezi=?xq-oh, bed-dé-n oho-n-no oul ag lazatalda                                                                                                             xandis hivu reken 7 “bodil bercinab
                                                                                                                                                             ‘71.
          ut-un mugék ag kagér hokle-n li odu aq-a-l.                                                                                                                                                      Kot't.u o%e, bad hinaa                                                                               gi8o
                                                                                                                                                                      tat-4, bolu hinaa gio ‘Cites .
          zag-on li, “laxke-k-xqo oze,"" ke nise-n éax-en.
           “da aq-oA diya,"" fax-en li odwl, “bolu Zini-s                                               kucu       ax-a-a             gul-un,                  72.     r-uwo-n             li      odu-u_     r-iqq.u              ‘ ‘qu
                                                                                                                                                                                                                                     unta
                                                                                                                                                                                                                                                  k                  i
                                                                                                                                                                                                                                                                   tire roko.leru,
                                                                                                                                                             73,      rara-a        o%en            gol-an-no            hod aa
          bolu xaraba8 b-ol.l-o                    be?i-s,"",     Xe nisa-n,         “buhii-s.""
                                                                                                                                                                                                                4             y-aqe-k-en                           lo @ixxu han-o«-«.
          Zax-en-no oAu aq-al,                      kisa-a       gul-un li.
                                                                                                                                                             (67.    1-come-GER                   be/1       home.
                                                                 you/GEN-INS            wife-OBL-ERG              whelp/4              4-do-                 68.     home =1-come-WHEN                                 give-G ER                               -                        ;          .
           give-WHEN                read-GER         be/5                                                                                                                                                                                                                 letter/5      [interj.]       you/DAT
                                                                                                                                                                     letter/5.                                     8                           khan-OBL-AD
           PRET      dog-OBL-GEN                  Q_say-GER.
                                             write-GER          be/5       dog-OBL-GEN                 whelp/4               4-do-CONC                         9.    read-GER be/5.
           this/OBL-ERG
                                                            me _ 1-come-UNTIL                me/GEN              family/4             move                     0.    nat/AGE R
                                                                                                                                                                     read-WHEN  beso-G mn peHsOet                                      GEN            this/4
           excrements/5 5-do-CONC                                                                                                                                                                                                                                     whelp/4- AND            belly-OBL-DAT
                                                                                                                                                                     Pee       tek                  som-                 p ut /4-GER
           CAUS-IMPN Q_ say-GER.                                                                                                                                                                                                                  outside
                                                                                                                                                                                                                                                       i              throw/2-IMP            this/2
                                                                                                                                                                                                                                                                                                i         Q     say-
                                                               that/OBL         guest-OBL-DAT                  meet/1-GER               be/1
           back come/1-PRES    BEN
                                                                                                                                                                     me
                                                                                                                                                                     khan-O aN                           fear/5        5-fall-GER               be/5         this.much           beautiful
           here.                                                                                                                                                                                                                                                                                   good       boy/1
                                             then-APPR-AND                1-feed~GER-AND               that/OBL-ERG _ that/1                                         Be        Ee          ne outside             throw/1-INF                   this/2
           meet/1-WHEN                                                                                                                                                                                                                                         how        outside     throw/2-INF.              4
                                                                                                                                                                                                 /5 that/OBL-DAT 5-big broad
           well.nourished feed/5-GER be/5.                                                                                                                                                                                                                            dress/5       under     5-gather-PPT.
           j-sleep-GER after that/5 letter/5                              look.for-GER          be/5       that/OBL                wife-OBL-                         bosom-DAT                   boy/1-AND    ut/1-GER-AND |                                          thi
                                                                                                                                                                                                                                                                   this/2 2-come-CAUS-GER                      be/2
                                                                                                                                                                     far forest-OBL-DAT.                                  P
           ERG.
                                                         ER write-GER.
           find-GER be/5 move-CAUS-IMPN boy/1 Q say-G                                                                                                                And     he came
                                                     OBL-E RG this/4     self/OBL                                                                                                                  home.
           me 1-come-WHEN BEN write-GER be/5 fhat/                                                                                                                   Having       come            home      he         gav e the       |                                    '                  .
                                          put/4-GER this/4   slave/ 4 4-stop-                                                                                                                                                                                                   ‘Aha, here is a letter for
           GEN     whelp/4_ belly-OBL-DAT                                                                                                                            you.""                                         8               e       letter to the khan,
            here-ELA            Q      say-GER        home-ELA.
                                                                                                                                    be/5.                            He    read     it.
                                              that/OBL         wife-OBL-ERG         pocket-DAT             put/5-GER
            write-GER-AND                                                                                                                                            Then he read, "" ‘Bind that wh elp to h               :
                                                                                                                  given birth               to                       her out;' it said.               p to her belly, put it under the coat and throw
                                                   given       to him,    he    read,   ‘Your       wife   has
            When         the     letter was
                                                                                                                                                                     The khan was struck with f ear, '‘Such                                   throw
            whelp of a dog,’ it said.                                                                                                                                                                       a good, beautiful boy, how can I
                                                                                                                                                                                                                          *                                                           a whelp       of a dog, whether              it is excrement, until                           1           him out, how can I throw her out.""
            He wrote, ‘Whether it is
                                                                                                                                                                     ined made a big wide skirt for her, gathering it in at the
            arrive, don't touch my family,’ he said.                                                                                                                                                                             bottom.
                                                                                                                                                                         y put the boy in the pleats and took her far away into
   61.          Going back, he came there again.                                                                                                                                                                                  the forest.
                                                                     to drink.                                                                                  /
   62.          After he had arrived, she fed him and gave something
                                                             for the letter.
   63.          After he had fallen asleep, the wife looked
                                                             written.
  64.           She found, ‘Don't touch the boy,’ had been
                                                               away from home,                                              bind     it to het
    65.         ""Before I arrive,’ she wrote, ‘send that dog
                                                                      said.                                                                          7
                belly and make that dog disappear from the house,’ it
                                                                                                                                                 /
            That woman                 wrote it and put the letter back in the pocket.
   8
ale                                                                                                                                                                                                                                                  Text 21 231
 230 A         Grammar     of Hunzib
                                                                                    ae     roxel                           r-uwo-n       li      gastinica,            m-eXe-%o-s                Sinab      bad-ra-d_           gastinica-li-i_        b-ete-%
                                                   aqe?1 xan-lis oze a
 74,        Ze bodu han-«-« lotss, agi-X                                is   hekl -    ya.                                 zuqu-n      lo.
                                            éXe rukeq=?oqun 084
            b-uwo-n, bati-X bad is-no                                 ie?
                                                                                                                           isno     beterhan-no                b-ete-n     lo      bad-ra.
                                                  ma niyo Kets
 75,        dandi kezi=b=oq bead-ra, “hey,                           lo?
                                                                                                                           aqer      Sinab      suk'u-g          nisal-en         li,     ""badaa-s         Sadém         y-ide-y         dibi?""
                                            lo, ™ mye     ow
 76.         “wullah, diye age y-sen                                                   .                                   Xodo y-age-n lo ogu oZe-n-Zun.
                                       n lo,""   bodu-lo-n          .
             ""          ive  is  y-ora                                                                                     odu oZ-di-d qoam-Xo mesel-lis kera                                      zuqu-n       li.
                                                               Ki Ke rn    ,       nek oe
                      ~     hati  huniched     gala b-uw-a,
  Me         weak                                                                         xabér   m-iy-4,                  odu-l Karke-k-en badaa Zo n-icaen                                       zuqu-n         li     qoam-Xo,           ag       mesel-li-s
                                               Ader                  Sinab   suku-u
              gastinica-li-i ut-4 diya Sadim,                                                                              kera r-iq-4 goé’en.
              n kezi=y=aqu-1-i?2?"" ke nisa-n"".                                                                             ag is-no beterhan-no b-iyé.qe-n lo.
                                                                          there-TRANS      ire                             oAu-g nisal-an               li,     ""niyo-n         badaa-d           ‘adam-li-s           tuq-is      za,      Siyo-n      nid-fs
                        this/2      forest-OBL-DAT      while.being/2
  74.         now                                                               joy/4  4d         an                       za,"" ke nisa-n_            ili.
        )     khan-OBL-GEN_ boy/1            self/OBL-INS wife-OBL-DAT
                                                                      be.sorry/1-GER    that/2   sibli ng                  oAu-l    nisa-n      li,     ""wullah,          bolu          ‘Sadém      diti    y-iq-dt’.""
                            this/1_    sibling-AND     1-g0-PRES
              TRANS                                                                               nef
              look.for-INF BEN.                                                       PRES    Oe    CEN                    5-do-GER          be/5      hotel/5           hpi-come-PRES-GEN                    every       this-PL-INS             hotel-OBL-
                                                         [interj.] you where     190
   75.        against meet/hpl-PRES this-PL                                             1-g0-
                                                                                                                           DAT      hpl-stay-PRES               be-GER          be/hpl.
                                         wife/2    2-lose-GER be/2       you where
   76.         [interj.] me/GEN                                                                                            sibling-AND          husband/1-AND                    hpl-stay-GER              be/hpl         this-PL.
              be/1.                                                                                                        1-come-PPT          every           man-AD           ask-GER           be/5      so-GEN          person          2-know-PRES-
                                   sibling 2-lose-GER be/2      this/OBL-ERG-AND | say-GER
   77.        [interj.]) me/GEN                                                                                            INT you/DAT.
              be/5.                                                                       -PPT                             above 2-come-GER                     be/2      that/2          boy/1-AND-WITH.
                                 we here road-ON      fortress/4 4-do-INF back 1-go                                        that/OBL boy-OBL-INS head-SUP                                  gold-OBL-GEN hair/5 be-GER be/5.
       78     » happen WHEN                                                   BEN    a
                                             hotel-OBL-DAT      1-sleep-INF
               AND      back 1-go-PPT-AND                                         meet/2-
                                                                                                                           that/OBL-ERG _ twirl-CAUS-GER                                  so  thing/5  5-tie-GER be-GER    be/5
                                             story/4 4tel l-IN F    where-AND_
               come-PPT every man-DAT                                                                                      head-SUP          that/5       gold-OBL-GEN                   hair/5          5-know-INF         so.that.not.
               INT Q_ say-GER.                                                                                             that/1 sibling-AND husband/1-AND hpl-know/PL-GER_ be/hpl.
                                                                      sid e the   khan's    son   comes,           pl se
                                                                                                            to > plea      that/OBL-AD ask-GER be/5 where-AND so-INS person-OBL-GEN                                                                      _hear-
                                   in   the   forest,   from   one
                                                                                  comes     looking   for his sister       PREIN       probably               what-AND           hear-PRETN                probably        Q_     say-GER           be/5.
             wife, from
         his e
        et               ts other side that brother who
                    trou the
                                                                             _                                             that/OBL-ERG               say-GER            be/5       [interj.]        this/2      person           me/DAT             2-know-
               because he was sorry for her.                                                                               PRES-NEG.
                                                  e are you going!
        75. They met each other, ‘Ho, wher
                                                   you going?’
        76. ‘My, I lost my wife, where are                                                                                 They made a hotel and the travellers stayed there.
                                       ister; he said.                                                                     And the brother and the husband stayed there.
                                                                                to let the men pass a
                           so. let
             ‘If that isi so,       ws
                                   us  make   a fortress he: re on the) road                                               They asked everyone who came, 'Do you know such a woman?’
        78. e
        c                                                                         story  (aski ng),   ""Ha
                                                 and to tell every     man  the
            by have a hotel to sleep in                                                                                    At that very moment, she came along with her son.
                                                    said.
             you seen her somewhere?"", he                                                                                  On the head of the son was a golden hair.
                                                                                                                           She had twirled it around and fastened it so that no one knew there was a
                                                                                                                           golden hair.
                                                                                                                           She recognized the brother and the man.
                                                                                                                           They asked her, ""Haven't you heard somewhere of such a woman?’ they said.
                                                                                                                           She said, 'My God, this woman I don't know.’
                                                   al present here.
            91 The narrator switches to the histor
                                               zaga, which was corrected.
            92 Originally niyo kezi yaqun
eee
                                                                                                                                                                                                                                                                                       Text 21 233
      232 A Grammar of Hunzib
                                                                                                                                                                                       agi     dandi     kezi=b=aqu-n-n-NO,
                                                                                                                                                                                                                       o,             bukii -n    &X’
                                                                          rek-no    b-uwo-n_ is+ti-l                                                                                                                                                                             ix
                                  pulanab  zabar-li-i pulanab    mita-«                                                                                                                beterbaqi       b-uwo-n,
     88.           ""da badaa                                                                                                                                                                                          Ze     ag-ra_     b-eGe-n     lo     fee      agen        yen
                                                              tit-er,"" Ke   nisa-n   li.
                   Zini-s oZe-n iixe-n-no, badaa hon-o-«                                                                                                                               icc.u     age-n     y-oqa-n_        bet'erbaqi     b-uwo-n        ag-ra-n     b-ete-n_    lo
                                                                                 «qu-n   oze-n,"" ke
      89.          “hon-«-«    lotsa   sid xan-li-d oz-di-l aqe-n y-ada-n,
                                                                                                                                                                                       there     oanOR       ners pl-GER-AND
                                                                                                                                                                                                 against R meet/h                                home-AND          1-go-GER       that/2   wife/2-
                   niso-n_ li.                                                                                                                       “ag-ra-lo-n
                                                                                          b-uwo-n           lo,""      Xe       nisan         li,
      90.          “agi lotsa                agi     rek-no           hilla-n
                                                      nisan         li.                                                                                                                household/4 4-do-GER                 now       that-PL     hpl-stay-GER
                   giso     tit-er,""          ke                                                                                                                                                                                                                     be/hpl.
                                                                                                                    karXe-n,           Karke-n,           bati           y-            way GRR beso
                                Xe    nisa-n                  li,         “karke-n,              kKarke-n,                                                                                                                                                                                    hpl-
       91.         “hintéod,""
                   aqe-r,""    ke nisa-n li.
                                                                                 nisa-n            li,     ""man         lo      diye        is,""     ke       nisan
       92.         “bad-no            diye         beterhan,""             Xe
                                                                                                                                                                                       Now that they had met, he went home and killed his wife
                   i.                                                                                                                                       li.                        Having made a household, they stayed there.
                                                                                 oZe-n           bavi-s        oxqu-n        lo,”     Xe     nisa-n                                                                                            )
       93.         ""yo-?ogu           kid-no          da     lo,      bad
                                                                                                                                                                                       He married a new wife and they stayed there making a living
                                                                                          some           place/OBL-DAT                 trick/4        4-do-GER
       88.          me       so       some           time-OBL-DAT
                                                                                            boy/1-AND                   1-slaughter-GER-AND                              so
                    sibling-OBL-ERG                        self/OBL-GEN
                                                     throw/2-PRET                    Q_     say-GER            be/5.
                    forest-OBL-DAT
                                                                                           one/OBL                 khan-OBL-INS                    boy-OBL-ERG
        89.         forest-OBL-DAT                         while.being/2
                                                                                                         boy/1-AND              Q_     say-GER            be/5.
                    wife/2-AND                 2-lead-GER                 1-be-born-GER
                                        there trick/4-AND                                                   trick/4-AND 4-do-GER be/4 Q
           90.      there while.being/2
                                                          e                                                 throw/2-GER Q_ say-GER be/5.
                    say-GER be/5 that-PL-ERG-AND outsid                                                                                                                here
                                          say-GER be/5                     twirl-GER               twirlGER             twirl-GER            twirl-GER
 .         91.      today         Q
                    2-come-PRET Q_ say-GER be/5.
                                                             Q_                                            say-GER_           be/5          you-AND                 _be/1
           92.      this/I-AND      me/GEN     husband/1
                    me/GEN     sibling Q say-GER be/5.
                                                                                                          this/1        boy/1-AND                   here-ELA                  1:
           93.      ANAPH-that/2      girl/2-AND   me _ be/2
                    beborn-GER be/1 Q = say-G     ER   be/5.                                                                                                          my       brother      killed his          own           son,        50
                                  deceived           me     once,         in some           place,
            88.         ‘They
                        they threw me into the forest,’ she said.
                                                                                                               married       me,      and    a son was born,
             85.        ‘While     I was           in the forest, a son of a khan
                                                                                                                                                                                   i
                        she said.                                                                                                                                         out
                                                                                           me,’ she said, ‘and they too threw                                     me
             90.        ‘When I was                there they cheated
                        into the forest.’
                                                                                            around         and around                and now I            have co:
                        ‘And      now,’       she said, 'I wandered
                        here,’ she said.
                                                                                                                       brother,’       she said.
                        ‘That is my husband,’                      she said, 'and you are my
                                                                                          has     been      born        from         here    (pointing              to
                         ‘That     girl      am      I and          this       son
                         womb),'       she said.
                                                                                                                                                                                                                                                                                                   Text 22 235
234 A                     Grammar           of Hunzib
                                                                                                                                                                    ag-no   Awnx                wade           bukii        ut-un           éXe-n                gat’      axran.di             r-uw-4_         diya
                tory
- Text 22 is a story told by Zagir Murtuzov                                                     from Maxackala.
                                                                                                                                                                    Sima-X.
                                             Acuna is.                                                                                                              bed-d6       @Xe-n         lo     bi8Su_      ifer.u.
 1.                     zugu-n       lo
                                                                                                                                              _                      q-oA       nige,        ager       ke       h3s        suk'u      lahcadil
                              -n       is     b-oko-n?3                lo      abu-l.                                                                                                                                                                             saryo-n-Zun              agaa2          m-acor
                                                                                                             Rana       wads       di-do      Sima-X                has-a-a_b-ek'e@’-Go-s               saryo-n-Zun,
                                                         lo         obu-l, ""       “da          uh-«Xo                                                                                                                            ager           Xe         his         suk’u        bedil      r-ixal      mava-
 3.                     _
                        Ww         ""b = won
                                            r-uw-o,""           ke       nisa-n.                                                                                     n-Zun.
                        qarawulAi                                                                                               ne           aiva
                                            «abu.                                                 .                                                                 “hey tuSban,               ma di?ti @ag.u dunyal-li-X                                    ix-4        iq-is,       Sima-a-n            ma_     da
 4.                     ubhwn       lo                                                                                                         rs
                                                             is                                   éXen      lo   ieevat           . ae                              et=a=?iye-<-At,            Sima-a-s-no ohu-n iXe< ma                                      da"",
                        abu uhu-n mugdk bidsu iqqd.u
                                                                                                                                                                                                                                                                         ke        nisa-n.
 5.                                                                                                                        eA-I                |
                                           qara wulh i,   ke    nisa-n,                                     Sima-Ao-n                                               abu      Sima-a-s          «h-4      diya       fixestaqer              ke        ag.
  6..                   éXen-no "" “r-uwo-r  '          i""                        lo_ bad.                                                                                                                                    that/1-AND   three day/5     home   1-sleep-GER                                                  1-go-GER             be.not         guard/5
                                                 ut-un          lo          Acn«         wada.
  7.                    @Xen bukii                                                                                                                                  5-do-INF BEN      grave-SUP.
                                         éXe-n      lo        akxke-s?4            is.
  8.                     bed-dé6                                                                                                                                    then-APPR 1-go-GER be/1 very 1-small.
                                                                                                                                                                    1-come-WHEN     night/5 1-come-PRET Q one                                                      man/1_ very-black                     horse/4-
      1.                 beGER be/1,2 three sibling.                                                                                                                AND-WITH     so 4-be.clean-PPT
                                    ibli g
                              AND siblin   hpl-call-GER be/hp 1 father-ERG.                                                                                                                           sky-OBL-DAT                                                  4jump-PRES-GEN                        horse/4-
                                                            me 1-die-IFEV                                               three     day/5     me/OBL-                 AND-WITH                 1-come-PRET            Q       one      man/1              so.much               5-long           sword/5-AND-            I
      3                  sail tdoGER. be/4 father-ERG                                                                                                                                                                                                                                                                  |
                                                                                                 Q_say-GER.
                                                                                                                                                            ,       WITH.                                                                                                                                              Ee
           )             INS grave-SUP guard/5 5-do-IMP                                                                                             -
                                                                                                     -                                                              [interj.]    enemy/1  you me/DAT    alive world-OBL-SUP   1-kill-INF 1-catch-
               |         -dieGER be/1 father/1.                                                                                 be/1      guard/
                                                         Lbig                                       sibling 1-go-GER                                                PRETN        grave-DAT-AND  you me _ 1-leave.behind/1-PRES-NEG     grave-DAT-
      5                  father/1 1-die-GER after very                                                                            ;                  ;              ELA-AND             1-take-GER             1-kill-PRES          you          me         Q_     say-GER.
                         do-INF BEN.                                                                                                                1-go-
                                                     guard/5                                          Q     say-GER      grave-SUP-AND                              father/1       grave-DAT-ELA                  1-take INF           BEN            1-begin/1-PRET                      Q_    that/1.
       6.                 1-go-GER-AND    5-do-PRET
                          GERN back 1-run-GER be/1                                        this/1.                                                                   He also slept three days at home                           and did not go to the grave to guard it.
                                                                                                    three   day/S.                                                                                                                                                                                                     iL
                          1-go-GER           home             1-sleep-GER                be/1
          7.                                                                                                                                                        Then the youngest boy went.
                          then-APPR 1-go-GER be/1 1-middle-GEN sibling.
                                                                                                                                                                                                                                                                                                                            ;
           8.                                                                                                                                                       And     when        he    came     there     at night,          there        came        a man            on     a very       black     horse,
                                                                                                                                                                    on a shiny           horse jumping              in the air, there                   came            a man         with      such a long                 /
           1.             There were three brothers.
                                                                                                                                                                    sword.
                            heir father called the three brothers.                                   grav
                                                                   n I shall die, keep watch over my                                                                ‘Ho enemy,           I could       not kill you while you were                                   alive on earth to kill you,
           3              That father had made his will, ‘Whe
                                                                                                                                                                    but   I will not leave             you      in your       grave;        I will take you                        from    your     grave       and_
                          for three days,’ he said.
                                                                                                                                                                    kill you,’ he said.
               4.          Father died.                                                                                                            ae
                                                                    to guard the grave. .                                                                           He started to take the father from the grave.
               5.          After father died, the eldest son went                                                                           guar
                                                                  to the grave, he said ‘I have
               6.          He went and without having gone
                           and he ran back home.
                                                              three days.
                   7,      Having gone home, he slept for
                   8.      Then the middle brother     went.","[120, 121, 122, 123, 124, 125, 126, 127, 128]"
"                                                                                                                                                         —                                                                                                                                                         43 Originally lider halti buwo%os, buki                     xazyaystvalii       Zides    ma‘eSatiyab,          ogaaZ     mahas
                                                                                                                                                         lider kid lo buwotos halt'i zuqur.
42                    .                                                                                                                                  44 Maiinalis     and wertalotlis         are attributes to huni.
      For an explanation, see last note of Previous
                                                    story.                                                                                               45 Originally ya bad            aqetos      sukun,    Kottu      cassa      balahzi     ruwotos      xalqlii       hazatab      Zo
                                                                                                                                                         niyo   raqax,   xalqlii   édu     unti     zahmatAi     raqdon.
                          174A        Grammar of Hi                                                                                                                                                                                                                                                                                              Text 15 175                      :          sul di hinaa               diya aqe% zuq-is doxtur46,
                          f      “oar eng                     ee                                                                                                         ak-a-a          coin          zuqu-r,      Sadlu=nizam-no
                                                                      b-ah.da=b=e3-%o zuqu-r                                                                                                                                                        zuqu-r          ax-a-a.
                                                                                                                           Zide-g     r-oqu-ru          boc}
                                                                                                                                                                           Kodo          sawet         hukumat           m-aq'e-n             mugdx,      xalq’       b-okke49           b-ah.da=b=e3-to
                   8.            niyena dare,          geet         amin                        hat'u=muqe-n,                                                              diya,     hukmu             b-uwo-r          ba?i-s boAu             m-iy-A diya50,                Catan-li-i.
                                                                                                                             haZatab         bad,
                                                                                                                                                                           ""hidas.hidan-no                Kott.u         raX-no         lo,     Satidab       lo,      huni=hale          lider.u,      agaa-
                  9              gege
                                 haZat    n
                                       goys .ut7             le
                                                             So isoae
                                                                   n gt                         rox ‘a
                                                                                                nee    elyat
                                                                                                     Cnua  ww      e
                                                                                                             e "" meeX e-ny                   zuqu
                                                                                                                                             8 -r.#ide /                   sCatar -li-is Tov’ rekaa
                                                                                                                                                                               mate              nisenym-aqis
                                 ”B       mudi         Hunstine                                                                                                                                            e-n,                  ba?i
                                                                                                                                                                                                                                xald     AeA   xalq’ é-r.
                                                                                                                                                                                                                                          goticb-uw.    deno            nuw-is.
                                                                                                                            q-h-yoa     mugak            b                 arto     bati         goti=b=uw.d-A              ag-ra        arto       Zu-ru         lod-&é        Gruzia-I-do          raX-li-X
              10.               SezeSan         sanaSat-li-i      b-ah.da=b=e3-to               Zuqu-r beéedab-la.                                                         m-eXe-r.
              6.                how     INDEF
                                                                                                                                                                           boAu rax-li-X’               deno      aqe-ru           suk'u-n        dahab       aqu-r.
                                                       how         BEN    1-come-PRES                   be-PRETN           doctor/1
                                                                                                                                                                        . village-OBL-DAT                 unity/5-AND               be-PRET            discipline/4-AND              be-PRET         village-
                                5-can-PPT        sheep/5-AND             cattle/5-AND                   pl-do-GER.                                                         OBL-DAT.
          8.                    self/PL/OBL-DAT                   necessary            food/5       .                                                                      above         Soviet         government/4                4-come-GER               after       people/4           4-middle       4
                               salt/5     spices       material/5                                       cereals/5-AND           necessary         other/                   live/4-PRES            BEN          decision/4           4-do-PRET             here-ELA             other/OBL        hpl-send-
                               go-GER          there        self/PL/ObLcnn,”                    every        thing/5       Georgia-OBL-DAT              hp                INF      BEN       Chechnia-OBL-DAT.
                               there-TRANS 5-take-GER so onan esety ens                thing/5 5-sell-G                                                                   from.the.earliest.times-AND                            good           land/4-AND_             be/4   spacious be/4
         9.                    residence/5-AND    self/PL/OBL-GEN      househ 1a/LAND                                                                                     fransport/S                                                                                  say-GER   we/OBL-GEN
                               People-OBL-COMP after 4fall-PPT be-PRE         0.         around  be                                                                 :                   being/5    s0-GEN                               place/4           be/4
                                                                                                                                                                          people/4 resettle/PL-PRET.
         10.                               a,
                               enough possibility-OBL-DAT                 TN Hunzib-OBL-GEN.                                                                                         :
                                                           hpl-live/hpl-PRES be-PRET rich-PL,
                                                                                                                                                                          On         eRe                                Pack       prcome-GER                here
                                                                                              a                                                                           come                     .                                                                    together         people/4       back
     ,-                       Aa Some reason, a doctor never came.                                                                                                        before   here   resettle/PL-WHEN     that-PL__ before                                            self-PL        be/hpl-GLOC
                              Although
                              well as theytheycould.
                                                  lived           like this       th                     F             ;                                                  Georgia-OBL-INS land-OBL-SUP
                                                                              ,        the people       lived,   tending      sheep    and
                                                                                                                                                                                                           hpl-go-PRET.
                                                                                                                                             cattle as
                                                                                                                                                                          this/OBL          land-OBL-SUP                 back 1-come-PPT                man/1-AND               little 1-happen-PRET.
     8                        With r
                              salt, 7 opine,, materiale
                                                   and Patclothi
                                                              hee cereals and other necessities such                                                                      In the village was unity and order.
                                                                                      ;                                                                                                                       ,
                          superfluous  things and bought thee id       went to Georgia and sold the                                                                       Then, after the Soviet government came, when the people were enjoying
                                                                  rything (they needed), so it was tha                                                                    prosperity, the government took the decision to move them from
                          they organised themselves.                                                                                                                                                                                     here to
                                                                                                                                                                          Chechnia.                                                       ;
                          people surrounding the                                                                                                                          ‘From     the
                                                 m.                                                                                                                                         earliest       times,       there     has   been       good     land      over      there,   it is spacious,
    10.                   The rich were able to
                                                live well enough.                                                                                                         there is transport, such a place is it,' they said, and our people were moved.
                                                                                                                                                                 14.      From Chechnia not everyone came back (to this place).
                                                                                                                                                                 15.      Because they had been moved away from here earlier, they went to Georgian
                                                                                                                                                                          land where they had lived before.
46
,             Origi
                      riginally
                 nagah qanafat ya wraé                                                                                                                         | 16.      Few people returned to this place.
                                                     zuqis Giqe%, xalqliXos
‘ ve  The construction su di hina
              .
                                           :                                            untin Zon balahzi.ruwa
                                  a diya means ‘anyhow,
                                                        :    s.
s Originally Avar toqAarab                                           for some reason’.                                                        ;     ""                              ‘superfluous.                                                                                                                      49 xal¢ bukke bahdabeSto diya ‘when the people
witmug4                                                                                                                                                                                                                                          were living in the middle’ means               'when the
      eexX ae
            is an adverb to beker. -
                                      In Insteaad d of of mugdgéX beker                                                                                          people were       enjoying prosperity’.
                                                                          orig
                                                                             igiinal; ly Avar naqekarab
                                                                                                         ‘back.                                                90       Originally pereselit            buwa     diya     with     Russian       pereselit""resettle';         boAu   miya     diya    stands
                                                                                                                                                                 for boAu       miéxa      miya        diya ‘to send to another land’.
          176 A         Grammar            of Hunzib
                                                                                                                                                                                                                                                                   Text 16 177        17,          be.bed-dé-n_ — Gruzia-li-i-
                                                 s-no                    m-aqe-r           deno,
                     lod.er-ar                                                                        ba?i-déd         Xidax     Sati.rax’
                                    m-aqe-r_         deno,         b-ut.a=b=u.wa.k’e-r                                                                  ide  was
                                                                                                                                                         16 spr ead told by Sadrudin Kebedmagomedov,
                                                                                                                                                                      among                                                     a teacher from Gunzib; this story
                                                                                                   Sadam-la.                                                                 the Daghestan peoples.
         18.     habsaSat           Hunzib-li-i            b-ah.da=b=e%           go.l      idel     ake]      xazyaystwa-li-s
                 la.                                                                                                                 Sada
        19.      agtas            halti-n,
                                                                                                                                                             ‘o    Hunzal-li-si      n=ugq=xuii-lo-«
                                                                                                                                                                                      =uq=      i-            zuq-is
                                                                                                                                                                                                                  -is       b-iqg.u      bazZari.i                           _
                                                  ag-ras      Surmu-n           Ze     habsaSat
        20.      hukumat-li-d                                                                         cad      gar’.                                   : -        Kima,    Kartopeli, haZatab              bod   n=uq=xuX.i-lo-x                  Z0      r-«q-don,      n-ug
                                            _raq-li-s      bér.balahi-n          art'o-do-yax
                 i     qay-no
                                                                                                      dandi      laxxi    lo,                            é         Zo zug
                                                                                                                                                                        zuqu-r naqaf   xo ya                kima_baba-n.                                                 +458
                                     lo,     bed-d6          i8k’ola-li-j       qera       qoda-baa-r-hi
        21.      habsaSat           arto-d
                                                                                                               ak-a-a_     li.               L          hadur        ruw-4        r-iqe-®      zuq-is,    saro     xalq-li-s°2
                                                                                                                                                                                                                          :
                                                                                                                                                                                                                                       n-ac-id-no
                                                                                                                                                                                                                                           >?
                                                                                                                                                                                                                                                          zuqu-n7      zag
                                                        Surmu-li-i       dandi           haxz'u.k’-en-sa51
                 sanafat-no                                                                                        xalq-li-s     beteddi-n                aa.                                                               ;                              os
                                     laxxi        cik’arab      Jo,
                                                                                                                                             —
                                                                                                                                                        faabar-tt4           dandi          arto   b=eS=xuz.i       nis-A       r-xq     yaziqab         zu *                _
        17.     then-APPR-AND                     Georgia~OBL-DAT-ELA-AND                                                                               mu.mugax-no           xabér          m-iye-é     zuqdu-r    arto        Aqe-ru      sid        wrat-li-l     r-uwo-r.
          APPR                                                     hpl-come-PRET back here.
                     over.there plain-OBL-DAT
                                                      being/hpl-PL                                                                                      S§alamaAi-lo-s°4.
          gather/PL-PRET Pperson-PL.                                  hpl-come-GER       back hpl-
                                                                                                                                             ——
    18. now Hunzib-OBL-D                                                                                                                                before Hunzib-OBL-GEN food-OBL-DAT be-PRETN 4-big ae                                                          “Is        &
                                 AT hpl-live/hpl-PRES twe
         household-OBL-~GEN Pers                                 nty/OBL six/OBL seven/                                                                    at/5 cheese/5 potato/4 necessary o ther/5 food-OBL-                                                                       :
                                        on-PL.                                                OBL
    19.  that-PL-GEN                                                                                                                                    pappen-CONC        5-eat-PRES-GEN       thing/5     be-PRET      only    meat/5    o:
                                                                                                                                             —
                             work/4-AND        that-PL-GEN
         be.not.                                                life/4-AND       now    now                                                                   e/5 bread/4-AND.
                                                                                               bad
   20. government-OBL-INS                                                                                                                               r
                                                                                                                                                        vcady    5-make-INF   5-know-PRES      be-PRETN     around     people-OBL-GEN       5-
                                   — side-OBL-GEN       attention/4-AND
        against      much                                                     before-APPR-COMP                                                          see- WHENN -AND be-GER pro bably.be-AOR so.                            ;           x
                               be/4    shop-OBL-DAT         goods/4-AND         be/4                                                                    nowadays-OBL-DAT        against   before    food/5    say-INF     5-can-PRES    we
        school-OBL-DAT child/5                                                         then-APPR
                                         study-PL-PPT-ABSTR vil
  21. now                                                           lag e-O BL- DAT  be/5 .                                                             be-PRET.                                                                  ;     =
                 before-INS     __life-OBL-DAT    against   watch-GER-SWITCH                                                                            much.later-AND       story/4    4-send-PRES
        GEN wealth/5-AND Pos                                                         people-OBL-                                                                                                         be-PRET      before     1-come-P
                                                            sibility/4AND                much      excellent     be/4.                                  one/OBL         doctor-OBL-ERG              5-do-PPT       amazement-OBL-GEN.
  17,         Then those who were in
                                        Georgia came back and
              the plains came back and                             those who                                             lived there on                 In earlier times, the Hunzib had no great talent for food Preparation. siemts
                                       the people gathered here.
  18.         Now there live in Hunzib                                                                                                                  Although there was meat, cheese, potatoes and other necessary ingredients,
                                       People of 26, 27 household
 19.          Their life                                          s.                                                                                    their meal was only meat or cheese an d bread.                            |
                             and work is not bad now.
 20.           On the side of the govern                        ;                                                                                       They did not know how to prepare it, probably because they had not seen
                                         ment there is more atte
              goods in the shop, there                               ntion than earlier, there                                                          food preparationi  of the people surroun ding them.                         .
                                       is a children's study in the                             are
 21,          When we compare it with                                  school in the village.                                                           Compared with nowadays, you can say (the preparation of) food as                                                     _
                                          the earlier life, the people's
              are much better                                             wealth and Possibilities                                                      Much       later a story was told about the amazement                           of a doctor who
                                           now.
                                                                                                                                                        there.
                                                                                                                                                  92 saro is an adverb to xalqlis ‘of the people surrounding     i    (them);""s Me eae
                                                                                                                                                                                                                                   -geniti     xa. a
                                                                                                                                                                                                                                                   Iqlis is— an
                                                                                                                                                  attribute to a notion in the nominative (like 'the preparation of food’), to w           class
                                                                                                                                                  naciAno also refers.
51 Originally           balahzi                                                                                                                   53 For zuqun       zaga, see 5.8.
                                    ruwonsa,        with    Avar      balahzi    ‘look’.
                                                                                                                                                  54 Salamadilos      is an attribute       to xabér.
           178 A       Grammar       of Hunzib                                                                                                                                                                                                                                             Text 16 179                                                                                                                                                                   te     habsa‘at         arto      xalq-li-yxx           dandi             ildo        Hunzal-li-i,           ma‘aruq      lod.er-al-
     (&          98 | Kokoralla-dor
                 suk'u- wa-l-lo xo n-ugq-%ero       °F    neuen
                                          o n-ac-oA, odu-l nison                                      on            petok                    ig                    la-a-n,    Xido«           Sat'iraX-li-i            lod.er-al-la-a-n,                n=uq=xui.i          kot      hadur       r-uw-d
                                                                                                       li     sid       suku-g,      “bal-ss
                 riZeq’ xo n-uq-uru suku niSe iox-6ys, uh-ér
                                                             bal,"" ke nisa-n li.                                                                                    ide.                                                             ;                                      :              .
          7.     8siyon b-iqq.u mex    m-eX-dyd xo n-ug-A r-uX-un                                                                                                                                                                                          bog       b-uwo,         yaqu=miq            b-
                                                                     oAu-g, xat'iya                                                                                * arto            gx      telli        n-uq-dt,        oAu-s     ta‘amab
                 git-Ke-n yaqu-n xuk-un li ido suk’wl.
                                                                                                                                                                   wo.                                                      _
          8.     bed      odu    wraéli-l        niso-n      li,     “bal-sa     uh-is,        bal    ioxe-r,           boAu-l      Zin-lo                         bo.bod       b=eS.ar=ax                 n=uq=xut.i=Zo                     hadur          r-uwo-r        arto-do-yax            dandi
                 ugq-ur Zoy-lx-« Xodo daru_ b-uwo-r yoxqu                                                                                                                                                                                                     me              t
                                                              xuk-un.""                                                                                    |        xo-n dahab_haltizi=r=uwo-n.
      9.         ogu xabdr_ laxxi mu.mugax-no    il-do Sadam-la-la-a édu                                                 m-iyeé       zuqu-r,                      Kot.kot’t.u gemu_ lider.u bat.batiyab                                      Zo        r-uw-d ride             Ze.
                 agaa ‘alamadi r-uwo-n, ""xo n-uq-4                                r-aq-at,""""         ke       nisa-n_      nis-to      zuq'u-
                 Surusa-li-d wratli-l ke nisa-n.
                                                                                                                                                                             now          before          people-OBL-COMP                      against        we/OBL-INS               Hunzib-OBL-
      6          that/1_be.ill-PPT-PL-OBL-ALL                            call-PPT-OBL-DAT                   there        _5-slaughter-GER
                                                                                                                                                                   now
                                                                                                                                                                                                     .             F                            -DAT-                       er.there         plain-OBL-
                thing/5-AND           hpl-eat-WHEN
                                                                                                                                                                   DAT        in.themountains _ being/ M                          food/S                good. ready SadeINE 5-know-
                                                                   we/OBL-INS             man-PL-OBL-ERG                   meat/5        5-eat-                    DAT       being/hpl-PL-OBL-DAT-AND                              foo                  g
                PRES      5-see-WHEN _ that/OBL-ERG                             say-GER     be/5   one/OBL                          man-A                          PRES.
                this/1-sa_ 5-much meat/5 5-eat-PPT                             man/1    night/5 stay-FUTN                                                                                           .                      5-eat-PRES-NEG                         that/OBL-GEN
                                                                                                                                  1-die-                           meat/5          before          like      much           Se       ES                                                        delicious
                this/1      Q_   say-GER         be/5.
     7.         some 4-big time/4 4-go-BEF meat/5 S-eatINF S-end-GER                                                                                  /            meal/4       4-do-PRES                liquid dishes/4          5 ~           d       "" 5-do-PRET             before-APPR-COMP
                                                                                                                              that/OBL-AD                          pony diderent? a nen ihe neaeceR                                                 y
                                                                                           ‘                                                      /                   ainst mea’
                eRe                     pour GER             broth/3-AND              onnicGER                  Pel          we fOBI ING
                                                                                                                                                                                                                                         .
                                                                                                                                                                   very good          taste/5            being/5         very.different                 thing/5       5-do-INF         5-know-PRES
     8.         then       that/OBL         doctor-OBL-ERG_               say-GER          be/5            this/1-sa         1-die-PRETN                           now.
                this/1      stay-PRET          this/OBL-ERG                self/OBL-ERG              5-eat-PPT           thing-OBL-DAT
               above medicine/4 4-do-PRET broth/3 drink-G
                                                                ER.
 9.            that/4   story/4. much      muchater-AND                                                                                                            Compared          with      earlier       times,      the   Hunzib,              both    in the        mountains        and   on    the
                                                           we/OBL-INS _ person-PL-OBL-DAT
               inside 4-send-PRES     be-PRET     so amazement/5                                                                                                        lains, now        know how           to prepare food.                                         7
                                                                    5-do-GER   meat/5 5S-eat:
               INF    5-can-PRES-NEG     Q    say-GER  say-PRES                                                                                                    They      don't eat as much                meat       as earlier, they make                    delicious       meals,    they make
                                                                   be-PRET   Russian-OBL-INS
               doctor-OBL-ERG Q say-GER.                                                                                                                           several liquid dishes.
                                                                                                                                                                   They prepare all kinds of food and they use little meat, compared                                                                  with
 6.            When they called him to (see to) the ill,                                    they       were         eating       something                    I,   Now
                                                                                                                                                                   earlier. they know how to make different, good, delicious things.
               slaughtered and when he saw that our men
                                                                                          were       eating meat, he said to a
               man,      ‘This one    who      has   eaten     much       meat    will not last the night,                   he will die’
               he said.
7.             After a short time, the man                   stopped           eating meat           and     he poured           a cup       of
               broth and drunk it.
8.             Then      the doctor    said,    'This one          did   not die,    he stayed              (alive), he consumed              a
               medicine on top of what he had been eating
                                                                by drinking broth.'
9.             That story was told later by our people as
                                                                 they were so amazed                                             that that
               Russian doctor said, ""don't eat meat"",’ they said.","[97, 98, 99, 100]"
"
                                                                                 E)
                                                                       cy                                                                                               &                                                                                                           BR
                                                                                     iS)                                                                                                             Ss
                                                                                     s
                                                                                                                    ‘d
                                                                                                 g
                                                                                                                      .                    sid Sadam-li-s ana                                                                                                                                     Sadam-li-l giSo iye-n gat’ ag suk.
    rNSS wi it)                          qera_ 2uqu-n                                 lo.                                                                                   i       'ara b-i.y&.X-or, da giso ty-0.""     ;                                                                           _
                    ogu y-ete-n zuqu-n lo
                                              quni-ya-«.                                                                                                              : Sg b-i.yo.
                                                                                                                                                                      ra         Pe Rez diya ogu ‘adim Xame-X        y-ete-n zuqu-n lo,                                                              dg-no          r
                    niSe Aqe-n lo qacagaw.
                                                                                                                                                                      -on, deno giSo-k-oA          diya ag suk'u2.           7
                    Se-i-i daqkek-en li ou suk'
                                                wl, édu iye-n                                              got                                                                                                                 lo.
                    bed-d6 ag éXen lo buxari-y                                                                       odu          Sadam-li-],                          jork-oA3 qom-i-i dg n-iyaa-n li, ag suku uhwn
                                                a-x Xodo-x.
                    oAu-s      quy                                                                                                                                   at /OBL              person-OBL-ERG                   outside          1-let-GER
    SN
                                         nid-odl         ogu       qsra-n         b-eé=a=m=iye-n
                                                                                                                                                                                                                                                                 be.not     ae          man/1.
                    oAu-l                                                                                          gi8o-ke-n        lo.
                               maha-Xo-%’          3cu     §oSe-n          li.                                                                                                      /GEN             child/5        hpl-kill/PL-FUT                 me       outside       1-let-IMP.            GER               be.
                   gatagaw édu age-n zuqu-n                                                                                                                           :       a       hpl-kill/PL-PRES                    BEN            that/2      person         roof-SUP        2-stay                         ne
    oa
                                                    lo bukii.
                   bed oAu-l ; nis-to zu, fu-n                                                                                                                                                                             5-take-GER                back         outside-INCH-WHEN                      | B
                                         q     li, ""da diba                                  qedara       iyé&.X-or,
                                                                                                        b-iy     Xx da
                                                                                                                                                                           Deh                    axe/5-AND
                                                                                                                                     gisopiSo     + iy-o ""      |         M         cHn/1. WHEN
                   one/OBL           person-OBL-GEN                                                                                                                                                                 head-OBL-DAT                    axe/5          5-beat-GER
   ain
                                                                   three         child/5       be-GER              be/hpl.                                           utside-                  7
                                                                                                                                                                                                                                                                                            be/5__       that/ 1
                   that/2 2-stay-GER be-GER                                                                                                                           an/1
                                                                   be/2 farmstead-OBL-DAT,                                                                                          1-die-GER               be/1.
                   night/5 1-come-GER be/1_
   oo
                                                                   bandit/1.
                   door-OBL-DAT               knock-GER
   x
                                                                    be/5          that/OBL             man-ERG                                                      Fhe woman did not let the man out.
                  be.not      that/OBL          person-OBL-ERG,                                                              inside             1-let-GER
                                                                                       ,                                                                        Tl kill your children,                           let me    out.’
                  then-APPR                                                                                                                                    Whi le the children were being killed, the wom
                             that/1 1-g0-GER be/1 chimney-OBL-DAT                                                                                                                                             an                                                    apparently sat on the roof,
                  that/OBL-GEN      _noise/4
                                                                  above-TRANS.                                                                               _ having taken an axe, waiting for the
                                                                    hear-WHEN                     _that/2             child/5-AND                                                                   man to come
                  leave.behind/hpl-GER                                                                                                                hpl-      When he came out, she beat his head with
                                                                                                                                                                                                         the axe
                                                                                                                                                                                                                                                                        and the man died.
                                                      outside-INCH-GER                      be/hpl.
                  that/OBL-ERG               courtyard-SUP-TRANS                    door/3            lock-GER            be/3.
                  bandit/1          inside    1-come-GER             be-GER          be/1         home.
                  then      that/OBL-ERG            say-PRES          be-GER           be/5           me        you/GEN                                             2 is a story told by Mariam Magomedova                                           from Tljadal’.
                  kill/PL-FUT          me
                                                                                                                                    child/5           hpl-
                                              outside          1-let-IMP.
                                                                                                                                                                sid           iyu-s        zuqdu-n          lo      qanu        qera,
              A woman had three children,                                                                                                                                                                                                    ofe-n        kid-no.
                                                                                                                                                                bad-ra              q/ara-l        ix.k'e-&         zuqu-n         li.
              She lived in a farmstead.                                                                                                                             ""b-ete,         diye          q'ara,     b-ete,
                                                                                                                                                                                                                                                    ten
                                                                                                                                                                                                                           diye          qara,     ik.k-odo.
              At night a bandit came.
             He       knocked        at the door,                                                                                                               one/OBL                   mother-GEN                 be-GER              be/hpl       two        child/5
                                                                                                                                                                                                                                                                    .
                                                                                                                                                                                                                                                                              boy/1-AND
                                                                                                                                                                                                                                                                                        .
                                                                                                                                                                                                                                                                                                         girl/
                                                                                                                                                                                                                                                                                                           .   J    2-
                                                         the woman               did not let him
           Then he went into the chim                                                                        in.
                                        ney from above.                                                                                                         AND.                                  .
          When she heard the noise                                                                                                                              this-PL child-ERG make.noise-PRES be-GER be/5.                                                                 “iild/$          makenoise
                                          (he made), she                                      went         out,
          behind.                                                                                                   leaving        her      children
                                                                                                                                                                hpl-stay-IMP me/GEN child/5 hpl-stay-IMP me/GEN
          She locked the door from                                                                                                                                  IMPN.
                                     outside.
          The bandit arrived inside the
                                          house,
          Then            he said     T'll kill your children, let                                                                                              A mother had two children, a boy and a girl.
                                                                   me                out.'
                                                                                                                                                                These children were making noise.
                                                                                                                                                                    ‘Stop it, children, stop it, don't. make noise.                                                            ;
                                                                                                                                                             Originally            qara     biyaxXer         ogu     Sadam         XameX          yeten     lo    Sgno     roxon   buxariyoX X           ¢ gidokto
1 Originally sas tuqoA, whic
                             h was corrected.                                                                                                                iqun     lo      ag   Sadam,         which     was     corrected.
                                                                                                                                                             Originally giSoken               qam          naqoA,     which was corrected.
                                                                                                                                                                                                                                                                                  Text 3-4 143
       4       bed       odu      iywl     kid-no       oZe-n     giSo     b-oc-on           lo.
       5.      bed      m-age-n          bac-i-l      yeZe-n      lo     kid,   oZe      hem-mo-j              &Xen
       6.      nise      kid   y-iga-n       gai’
                                                                                                                            lo,
                                                       iyu-u.
       7.      bed      xiSaX-o-ke-n li, hakl-é y-Xe-n
                                                                             lo, bicu y-ige-n li.
      8.       bed      y-iyaa-n lo iyu: “ruy, ruy,
                                                                            iyu-s kid; nepsi z3¥a,                          iyu-s
                                                                                                                                                  Arce,
                                                                                                                                                  ie                y-arte,             Zagindo,
               KiSa      ax, iyu-s kid; aX’ Gumal,                                                                                    kid;   ,          -Ko         boq           m-exe-n
                                                                            iyu-s kid; ura                                                                                                             lo,
              habur        qoam,                                                                hare,                       iyu-s     kid;                                               n-aqe-n             li,
                                     iyu-s     kid;         a   g0gor,     iyu-s                                                                          X        haywan
                                                                                      kid;         hobur       kot'a,     iyu-s_    kid.         niz-i-i           Kima          r-ek-en         li.
     4.       then       that/OBL         mother-ERG _ girl/2-AND                                                                                                                  |
                                                                                                                                                                                  2-get.up  IMP Zhagindo
                                                                                                                                                                                           -IMP
                                                                                   boy/1-AND                                                     Qget up-IMP
              GER       be/hpl.                                                                               outside          hpl-chase-
                                                                                                                                                 window-SUP                       sun/4 4strike-GER be/4
  5.          then      4-come-GER           wolf-OBL-ERG              2-take-GER            be/2          girl/2
                                                                                                                                              river-OBL-SUP cattle/5 5-come-GER be/5
              OBL-CONT             1-g0-GER         be/1.
                                                                                                                        boy/1 _ pillar-
                                                                                                                                             _whey-OBL-DAT cheese/5 5-fallGER be/5
 6.           night/5_ girl/2 2-find-GER
                                           be.not mother-DAT.
 7.           then morning-OBL-INCH-G
                                         ER _ be/5
                                                                                                                                                 wake up, wake up, Zhagindo
                                                     look.for-INF                                   2-g0-GER
             3-find-GER        be/3.                                                                                    be/2       arm/3         the sun has touched the window
 8.           then  2-cry-GER     be/2_                                                          /                                               the cattle have come to the river
                                          mother/2     [onom.]   [onom.]
             needle/4 finger/4 mother                                      mother-GEN _ girl/2                                                   the cheese has fallen into the whey.
                                           -GEN    girl/2 jug/4 belly/5 mot
             axehelve/5                                                          her-GEN girl/2
                            leg/3     mother-GEN _ girl/2      beads/4     eye/ 5    mother-GEN
             sirl/2  wheel/3    head/5      mother-GEN _ girl/2    apple/4
             GEN girl/2 wheel/3 back                                          cheek/4    mother-                                                                                                                                                                                   ked
                                                                                                                                                                                                                                                                              checke           with
                                           /5 mother-GEN girl/2.                                                                                         t     4     isis    a      wedding-song                    found         in   Rizaxanova        (1990), "" and
                                                                                                                                                 amatudin Atranaliev and Patimat Atranalieva from Stal'skoe
            Then she turned the boy and
Yo
                                          the girl out (of the house).                                                                           lila         iker          kid-bo-s
            When a wolf came, he took                                                                                                                          qogo-n               li
                                        the girl, (but) the boy climbed                                                                          gaSu
            At night the mother did not                                 a pillar.
                                                                                                                                                                     qada               tut-4
CN
                                        find the girl.                                                                                           qas-a-a
            Then      it became     morning,        she went      looking for her;
                                                                   she found an arm.                                                             Zardar-sa                   za.
            Then the mother cried: ‘Sob,
od
                                           sob, my darling, fingers as
                                                                       needles, my darling, a
            belly as a jug, my darling,
                                           legs as an axe-helve, my darl                                                                         [onom.] sing-PPT girl-OBL-GEN
            my darling, a head as a whee                                  ing, eyes as beads,                                                    throat/3_ dry-GER be/3
                                            l, my darling, cheeks as appl
            bottom as a wheel, my darl                                      es, my darling, a                                                                                             IRR      throw/5-INF
                                        ing.'                                                                                                     throat-OBL-DAT
                                                                                                                                                  Zharder-ELA                      rime/5                                                                                                                                                  the throat of the girl who has sung ‘lalala’
                                                                                                                                                  has become dry.
                                                                                                                                                  If only I could throw into (her) throat
                                                                                                                                                  rime         from         Zharder.
                                                                                                                                                                                                whey         and   cheese   are    already   separated   and   that   one   has   to   be   q juick   to
                                                                                                                                                  4     This       means         that    the                                                                                                                                                                 cheese from going bad.                                       sa   most of the year c
                                                                                                                                                  5 dards ar _is a place between Hunzib and Tijadal', where snow and ice remain  m
                                                                                                                                                  Zara ‘ice’, -dar ALL (see 3.5.7.).
      144 A          Grammar                of Hunzib
                                                                                                                                                                                Text 6 145
                                                                                                                                                   '         ile singing
                                                                                        i          lay-song given by Patimat Atranalieva from Stal'skoe. While singing iit
                                                                                             .
                                                                                   CD
                                                                                                         .
                                                                                        ctce of both hands                 are put together, as if forming a
                                                                                                                                                :      .          .
                                                                                                                                                               staircase.
                                                                                                                                                                            .
     kid-ba-llo               di?i  keke nix-ar                                    nit-o
     Keke da                 gud-i-i @ake-r                                         Xor.do         éXe
     gud-i-l         di?j           qgoqla_nik-ar
    qoqla          da        hem-ma-«             m-iyaa-r
                                                                                    Sadam-la            lo
    hem-mo-l                di?i_      oe     nik-ar                              -dé-n       ca        nix-o
    oZe       da        has-a-a          tye-r                               |      Xor.do         éXe
    has-a-l        di?         muqe_nik-ar
    muge           da
                                                                                 do         suk'u lo?
                            miéo-A           n-ize-r                                Kordo          lo        kid=ba=aq-a
    migo-l         di?i_      niSmat         nix-ar                              d=ba=aq-a-l-lo              da   oc-ér
   niimat          da        n-uq-ur,         xuk-ur,
   ac-er,      ig lar.
                                                                                    upstairs        ‘1-go-IMP
   gitl-PL-OBL-ERG me/D
                        AT Toasted. barley/5                                upstairs        who         be/1
   roasted.barley/5 me                       give-PRET
                       hen-OBL-DAT strew-PRE                                        person-PL            be/hpl
   hen-OBL-ERG me/DAT                         T
                          egg/4 give-PRET
   egg/4       me _ pillar-OBL-DAT                                         then-APPR-AND                     fire/5 give-IMP
                                                         4-beat-PRET
  Pillar-OBL-ERG                     me/DAT            boy/1   give-PRET   upstairs                 1-go-IMP
  boy/1 me sky-OBL-DAT                                                            i
                                                                           upstairs    who be/ 1
                                                    1-send-PRET
  Sky-OBL-ERG me/DAT                                                             upstairs be/hpl                   young.woman/2-PL
                                                 grain/S give-PRET
  grain/5 me Pparcel/O                                                     young.woman-PL-OBL-ERG                          me   1-chase-FUT
                       BL-CONT 5-sow-PRET
  parcel/OBL-ERG me/D
                      AT harvest/5   give-PRET
  harvest/5          me                                                    give me fire!
                                S-eat-PRET             drink-PRET
 1-be.filled-PRET                                                               go upstairs!
                                    1-grow.up-PRET,
                                                                           who is upstairs?
  Girls gave me roasted                                                         there are people upstairs.
                          barley
 I threw the barley at
                         the hen
 the hen gave me an                                                        then give me fire!
                        egg
 I beat the egg against the                                                     go upstairs!
                            pillar
  the pillar gave me a                                                     who is upstairs?
                        boy
 I sent the boy to hea                                                             there are young women upstairs.
                       ven
 heaven sent me grain                                                      the young women                    will chase me.
 the grain I sowed on
                        my parcel
the parcel gave me
                     harvest
I ate the harvest,
                   drank it
I got filled and grew
                      up.
          146 A Grammar of Hunzib                                                                                                                                                                                                                        Text 6-7 147
                  c-0A     bed-dé-n       Xor.do        Xe
         Xor.do     suk'u 10?
                                                                                               bu-l     iyo        r-uwo?
                Xor.do aq-a_ lo
         aq-a-l-lo ocr                                                                           abu-l kolbxn m-age                                                      7                     7
                            do
                                                                                               a    Kaban  m-aq-oA, emu                                xak-As            iti?obu-l           di?i           |
         aq-a-l-lo oc-o4, niyo                                                                  iGi2xbu-
                                                                                                iGi?abu-l         dibi     emu             xai-oA,         fiten         Exe,       tok'ab          Zo   gat’.
                                 éX'-4?
               Xor.do &Xe
                                                                                               dfather-ERG what 5-do-PRES
          ‘or.do aq-od, suk'u
                               lo?                                                                      ther-ERG shoe/4 4-sew-PRES
              iti.?xbu-n                                                                                                                                   :           1
                             iGi?iyu-n     lo                                                  —_—  er-       shoe/4 4-sew-WHEN awl/3/ hit-INTT grandfather-ERG
                                                                                                                                                              ;    net
    iiiyu-l        Siyo r-uwo?                                                                 andtather ER ‘you/DAT        awl/3  hit-WHEN    1-run-GER     1-go-
             itiiyu-l xank’al r-u                                                    _         thing/5        be.not.
                                  wo
    xank’al        ruw-od,      dizi     qute   m-iyaa-s                                 hat is grandfather doing?
          1-chase-WHEN                                                                                    i       king shoes.
                                   then-APPR-AND             Upstairs
    upstairs who be/1                                                    1-g0-IMP           Fo dfather
                                                                                                   ltather isio making shoes, he wi ill hit me with the awl.                                                      one    left
            upstairs       wife/2-PL                                                 os                 grandfather hits you with the awl, run away, there is nothing                                                     le
                                          be/hpl
   wife-PL-OBL-ERG
                               1-chase-FUT         me
   wife-PL-OBL-ERG
                       1-chase-WHEN whe                                                                                                :
                                        re                      1-g0-INF             I ex! t    7:    proverbs           and       Sayings,         found
                                                                                                                                                                    .      :                                                      :
         upstairs 1-g0-IMP                                                                                                                                          in   Rizaxanova             (1990)      and   checked       with
                                                                                    Asxabali          Abdulxalikov,
   upstairs 1-come-WHE                                                                                                         a        teacher     from     Stal’ 'skoe.
                         N   who _ be/1
           grandfather/1-AND             grandmother/2-AND                                     sorak’at'a-s        muse            lo      du-A.
                                                                        be/hpl
                                                                                               gogo-s       hal      nasu-u_             b-iq-ér.
  grandmother-ERG
                        what             5-do-PRES                                             kKamm.u = r-uX-éa.
          8randmother-ERG
                                       khinkal/5 5-do-PRES
    :.                                                                                         afa-la-yow art'o-dé-s6 hare r-xq-ér.
             /5     5-do-WHEN          me/DAT
                                        ladle/4                 4-beat-INTT
          when they chase you,                                                                 fox-GEN smell/4 be/4 you/OBL-CONT.
                               go upstairs!                                                    house-GEN     condition/4 wall-DAT 4-know-FUT.
 who is upstairs?
          there are women upstai                                                               thin 5-tear-FUT.
                                 rs,                                                           ear-OBL-COMP before-APPR-GEN eye/5 5-happen-FUT.
 the women         will chase me. when the women                                                                                You smell of fox7.                                               .
                            chase me, where wil
                                                l I go?                                        Only the walls know what goes on in a house.
     g0 upstairs!
who is upstairs?                                                                               A thin place tears.                                                              ;
         grandfather and gra                                                                   The eyes are further forward than the ears®,
                             ndmother are upstairs,
what is grandmother
                    doing?
     grandmother makes khi
                           nkal.
when she makes khi
                   nkal, she will beat
                                       me with the ladle.                           6 See 43. and 6.2.
                                                                                    7 ""You are a clever person.’
                                                                                    8 ‘Support first your family and friends.’
        148 A    Grammar        of Hunzib                                                                                                                                                                                                                                                Text 8 149
      5.     hida.no.Z  xaxo.l-o-« n-ex-ér.
      6.     wa-y-l wa-y-s magx      b-axe.]-ys.                                                                                                      sayings provided                   by Asxabali Abdulxalikov,                   a teacher from
     7.      Kiry.u                                                                                                t 8: 8: pr proverbs and
                          xox-i-k.    kira    aq-is.u, diba      hal
     8.      Kottu
                                                                         b-iq’-ys.                                 'skoe.                                 |
                           hore-l     éxu     y-xh-dys.
    9.       b-ac-is.u_     boco      m-ac’-6ys.                                                                                 guysu          gogo          -     At      gays.u         hobur.
                                                                                                                       qara
    10.      ex-e-X’ aq'-dyd hodAsa             r-xh-&q..                                                            watan goysu     suku - baba goysu me%oki.
    11.      zak-i-i dandi tik-kq’.                                                                                           suk’u-l    age Saqluyab hokl-éa, Sabdal-li-]                                                      humer!2 _ bercinab
                                                                                                                   _ Saqluyab
    12.      tuzlii yocu tik.                                                                                          hokl-ér.
   5.                                                                                                                  cxssa      oZ-di-l       abu-s             cor      r-uhlc.                                -
            always        thin-OBL-DAT         5-strike-FUT.
   6.       dog-OBL-ERG                                                                                                xéxe      xumux-a-l b-as-ér                       - ‘adim hudul-halmagii-l-lo ose
                                     dog-OBL-GEN        skin/4    4-tear-FUTN.
   7.       curved                                                                                                     dora      hit.a-k-do heresi                       nis-ér, biqa-baa-k-do Zo n-uc-é.
                          tre
                       e-OBL-SUB    under
            FUTN.
                                             1- come-PPTN    you/GEN     condition/4                4-know-,           saryo-n         b-uh-ito         suk'u-n            uh-ito        qala       b-oh-dys.
                                                                                                                       qom-i-i         Saqlu         b-xq-id,            hedl-ul-la-a       rahat       b-xq-dys.
           good cow-ERG      river/3 3-take-FUTN.
           4fill-PPIN moon/4 4-see-FU                                                                                  child/5 not.being house/5 water/5 not.being mill/3. ;
                                           TN.
           river-OBL-SUP 1-come-BEF                                                                                                  not.being man/1    bread/4 not.being bag/ . SL-ERG
                                          footwear /5   5-take.off-IMPN.                                               homeland/4
           wind-OBL-DAT against spit                                                                                   smart   man-ERG-      wife/2  smart    look.for-FUT _ silly-O                                                                      face/4
                                        -IMPN.
           well-OBL-DAT saliva/3 spit                                                                                                                                                                         .
                                         -IMPN.                                                                        beautiful        look.for-FUT.
                                                                                                                                boy-OBL-ERG                   father-GEN            name/ 5            5-spoil-FUT.                         ;         ;
           It always hits in a barren plac
                                           e9,                                                                         -           sot      OBL-ERG                4-hold-FUT            person         friendship-OBL-ERG                 eae            aug
           A dog won't tear a dog's skin.
                                                                                                                       child/5         fear/PL-CAUS-COND                            falsehood/4              say-FUT            be.hungry-
           If you    have    not stood       under   a curved    tree,   you do not know what it is like.                   thing/5 5-hide-FUT.
           A good cow does not cross
                                        the river10_                                                                   es 4-AN 5
                                                                                                                        0:         4-die-GERN
                                                                                                                                   J                                          man/1-AND                   1-die-GERN            fortress/4            4-seize-
           A new moon does not show
                                      !1,
           Don't take your shoes off befo                                                                              head-OBL-DAT                   mind/4               4-happen-CONDN                         foot-PL-OBL-DAT                rest/4            4-
                                          re you have come to the river
           Don't spit into the wind.                                    .
                                                                                                                       happen-FUTN.
           Don't spit into the well,
                                                                                                                       A house         without        children is like a mill without water.
                                                                                                                       A man without home-land is like a bag without bread.
                                                                                                                       A clever man             seeks     a clever wife, a fool a beautiful                           one.
                                                                                                                       A bad son spoils the name                            of the father. iend
                                                                                                                       A tree isi held by its
                                                                                                                                          i   roots,                        a man       by by his      friends.                                            them,
                                                                                                                       If you frighten your children, they will betray you; if you do not feed                                                               the
                                                                                                                       they will steal.
                                                                                                                       Unless     horse        and     man         die, you      cannot         take     the fortress.            sect
                                                                                                                       When       there is no          mind         in the head,            there      is no rest for the          feet.","[81, 82, 83, 84, 85]"
"
  109 The ergative denotes an instrumental in these sentences, see 3.4.2..
252 A              Grammar         of Hunzib
                                                                                                                                                                                                                                                                         Text 24 253                                                               gogo       gxys-U,         hoze,        lati      siX-4110             gays.u,
5.               neug-d       Zo     guys.u,          ec-A
                                                                                                                                                   11.    ag-ra_      b-ut’.k’.al-en        m-utéa.baa.x-er
                 agaa-d mitx-« mraqe-n lo.                                                                                                                                                                            zaban-li-i          odu-s     age      zuqu-n            lo        ax
                                                                       badaa       magazin-li-i r-ox-A Zo-n      r-aq-fA,                                 lid.er.u.
6.               bed bad-ra xan-no wazir-no
                                                                      r-oq-fA,     qariti -lo-« biqda- baa-n zuqu- n lo                            12.    ogu ax         lider     age      Kok’o-n lo q'ara r-xq-4 diya.
                 bad-ra-s-no n-uq-é diya Zon
                                                                                                                                                   13.    bed ax         lider      age      q'ara r-xq-A Kkok-oA, bad    tok’ab                            his          ya   qoqo-n
                 bad-ra.
                                                                     lo bad-ra.                                                                           gac-oA,       bodu-l      Aux.a-k-en          lo      bad-ra.
7.               sid suku-d @zo-li-i m-eXe-n                                                                                                                                                                                                                                        ""
                                                                                hobolAi-lo-«                b-o.wa.xt-o             ile,""   ke     14.   “hey,
                                                                                                                                                         dine         Sayib
                                                                                                                                                                        yi      b-uw-&q’q      b bah,
 8.              ézo-li-i m-aq-oA   nisa-n li,                       ""b-xq-do                                                                                                                                gi8o
                                                                                                                                                                                                               is     m-eXe,’       age     kok’on
                                                                                                                                                                                                                                             ""ok’           lo     qara_       r-xg-4
                 niso-n.
                                                                    miskinAi tux-d4,"" Xe nisen                       li    sid    sukw-l.          15.   ""ag qara r-aq-tor gi8o b-ete,"" Xe nisa-n.
 9.              “bo.wkxte<at, diye lider
                                                                    loge    b-uwo-n-no,  oAu-l                   lag-i-X’         _b-oho-n-no      16.   b-arée-n giSo m-eXe-n lo bad-ra.
                 bed-d6  agi-s daha.maqab
                                      lo     buhii.                                                                                                17.   giso-X m-aq-oA, wazir-li-i mika-A n-aca-n li                                     oAu     hobol-li-i
                 b-ut.k.alen                                                                                                                                                                                                                                       o%e        qqu-r.                                                                                       house/5        notbeing             thus     clothes/5      1.    that-PL
 5.               S-eat-INF        thing/5        notbeing          1-stay-INF                                                                                            _hpl-put.to.sleep/PL-GER                      _hpl-slumber/PL-PPT                      time-OBL-DAT
                                                                    place/OBL-DAT              hpl-come-GER be/hpl.                                      te            ban        wife/2       be-GER          be/2       belly/5      being/5.
                  dress-INF not.being so-INS
                                                                    advisor/1-AND              so shop-OBL-DAT     5-buy-INF                             oe
                                                                                                                                                         that           elly/5
                                                                                                                                                                          ly       bei ing/5       wife/2
                                                                                                                                                                                                     i              be.ill-GER
                                                                                                                                                                                                                       i               be/2
     6.           then this-PL khan/1-AND                                                                                                                                                                                                         child/5
                                                                                                                                                                                                                                                     i            5-be.born-INF
                                                   this-PL-GEN-AND __ 5-eat-INF BEN
                  thing/5-AND   5-happen-WHENN
                                                         L-DAT be.hungry-PL-GER _ be-
                  thing/5-AND 5-happen-WHENN poverty-OB                                                                                                  then belly/5 being/5   wife/2 child/5 5-be.born-INF be.ill-WHEN _ this/5
                              this-PL.                                                                                                                   more  one   only  house/5-AND   _be.not-WH
                                                                                                                                                                                            -Not-   EN
                  GER be/hpl                                                                                                                                                                            this
                                                                                                                                                                                                          i /OBL-ER
                                                          o-GER be/hpl this-PL.
      7.          one/OBL man-INS courtyard-OBL-DAT hpl-g                                                                                                CAUS-GER be/hpl this-PL.                                   awake
                                                                                          say-GER           _ be/5               4-can-COND              linterj.]     blame/4         4-do-IMPN
      8.          courtyard-OBL-DAT                        hpl-come-WHEN                                                                                                                                           i
                                                                                                                                                                                                             pleading            i
                                                                                                                                                                                                                            outside        hpl-go-IMP              wif                  ill-
                  hospitality-OBL-DAT                 hpl-take/PLIMP             we      Q say-GER.                                                      GER be/2 child/5 5S-beborn-INF BEN.                                                   ee
                                                                          being/5             poverty/5         feed/5-INF            Qs    say-         that/5       child/5     5-beborn-UNTIL
      9.          hpl-take/PL-PRES-NEG                       me/GEN                                                                                                                                             outside         hpl-stay-IMP        Q_    say-GER.
                                                                                         ;                                                               hpl-get.up-GER           outside      hpl-go-GER
                  GER be/5 one/OBL man-ERG.                                                                                                                                                                           be/hpl        this-PL.
                                                              4-do-GER-AND _   that/ OBL-E RG                                                            outside-TRANS            hpl-come-WHEN
- 10.             then-APPR    there-ELA  little rye.dish/4                                                                                                                                       advisor-OBL-DAT dream/OBL-CONT                                                         5-
                                                            ut.to.sleep/PL-GER be/hpl   home.                                                            see-GER be/5            that/OBL host-OBL-DAT boy/1 1-be.born-PPT.
                  rye.dish-OBL-SUP hpl-feed-GER-AND hpl-p
                                                                                 s to put on; it was to
       5.          There   was       nothing to eat, no place to live, no clothe                                                                         After they had been put to bed, they slept; his wife was pregnant.
                   such a place that they came.                                                                                                          And inet pregnant wife was ill for she had to give birth to a child
                   Because         there    was       no     shop     where      the                                                               3.    von         teee
                                                                                                                                                                       pregnant ee
                                                                                                                                                                                 wife “had to give birth to a child and as there was only one
          6.
                                                              nothing     with         them     to   eat,     they        were
                   something,         for    they     had
                                                                                                                                                         ‘Hey, I am very sorry, , but please go outside,
                                                                                                                                                                                                     i   my wife is having                                        a baby.'
                   miserable.
                                                                                                                                                         ‘Until the child is born, stay outside,’ he said.
           7.      They went into the courtyard of one man.                                                                                                                                                                                                  zeeer
                                                                said, ‘If it is possible, take us int                                                    Having got up, they went outside.
           8.      When they came into his courtyard they                                                                                                                                                                       :
                                                                                                                                                         When they went outside, , the advivisor saw                            in a d                                                  be
                   your hospitality.’                                                                                                                                                                                                     ream    that a boy would
                                                                     feed you with my poverty,’ said                                                     born to that host.
           9.      ‘I will not take you into my hospitality, I will
                   the man.
                                                                      and put them to bed.
           10.     Then he made a little rye dish, fed it to them                                                            some Hunzib in the same meaning as diXe.
               110 Originally Ai@e, a verb which is used by
                                                                                                                                                                                                                                                                                              Text 24 255
254 A Grammar of Hunzib                                                                                                                                                                                 “allah-li-l %ax-er         Zo         da r-uhléa"" Xe             nisan Ili
       boku xarlis-no zuqu-n                                  lo bukii kid.
                                                                                                             mika-A            n-acan                                            “ruhl-6ys ma""             Xe         nisa-n; “r-uhléa,""          ke niso-n           Ii
                                                             o%-di-i age y-eq’a-Co-s                                                             li    bodu
       ohu xan-li-s kid boAu
                                                                                                                                                                                                                                                                             y-iq-in       tiSod     di-go
       wazil-li-i.                                                                                                                                                               ma      wazir_nis-kq..""
                                                     “Siyo         r-aqu-r?""        Xe        nisa-n        li hobol-li-g.
       xi8aX deno                  tat-oA,                                                                                                                               29.     éXe-n     lo     oAu abu-dar-no iyu-dar-no
                                                s            li.                                       as                                                                                                                                         nide aqu-r oAu o%-di-d.
             %
                    aqu-r,""
                              ww
                                    ke      nisa-n
           “oze
                                                                                                                       ;                                               _ 30.     nisan     li,    ""“mizu-u hidil mesed nik-4                      bal o%e diti iso,"" ke nisan                          I
                                   lod.er           «q-ob,""         ke     nisa-n        li wazil lt.
           “iman=Saqlu                                                                                                                                                   31.     “qera      gays.u      suk'u
                                                             kid     age     y-«q-é,             ke     nison              .         vniskin                                                                              lo   da,""    ke     nisan          li,     “oZe     di?ti     is-o,      mizu-u
           “dibo-d      o%-di-s          xanlis                                                                                                                                  mesed       nix-A.""
                                                                                          diye         kid       badaa                                suk’u-u
                                         li,        ""“Siyo         nisar       mae?
           xar-li-l     nisa-n                                                                                                                                         32.       ""mize       qogo-n  gul-o, watan-no b-uw-o,                             Zo-n_ r-uw-o,                 miZe        Sologan
                                            xan-li-l Xe nisa-n i
                                                                                 li.           bedaa nik-or-i?""
                                    su                of
                                                                                                               li.                                                             _ xalq)    lo, bed-dé-n qara roq-é¢ mizu-u-n,""                             Xe niso-n li.
                                            Zon li, nik-r ma,""                           Ke      nison
           “allah-li-l fax-er
                                                                           be-GER         be/2         home          gitl/2.          vite/2           Dead        |   26. God-OBL-ERG write-PPT thing/5 me Sspoil-FUT Q say-GER be/5.
           this/OBL           khan-OBL-GEN-AND
                                                                   girl/2      this/OBL              boy-OBL-DAT                          w mere                         27.     S-spoil-FUTN        you         Q        say-GER     5-spoil-FUT        Q         say-GER      be/5.
           that/OBL            khan-OBL-GEN                                                                                                                 a          (28.      5-spoil-IMP       surely            Q_
                                                                         5-see-GER            be/5       this/OBL                   adviso                                                                                 say-GER     be/5       now         you/GEN            girl/2_      that/OBL-
           PRES-GEN                dream/OBL-CONT                                                                                                                                DAT      2-come-GERN                IF
                                                                             what         5-be.born-PRET                       Q_         say-GER                                                                          me/OBL-AD          you     advisor/1             say-IMPN.
                                          throw/1-WHEN                                                                                                                 29.
            morning           back                                                                                                                                              1-go-GER be/1 that/OBL father-ALL-AND                                    mother-ALL-AND                    night/5         1-
            host-OBL-AD.
                                                                            son OBE                                                                                             be.born-PPT that/OBL boy-OBL-INS.
   .        boy/1     -be.born-PRET Q_ say-GER be/ 5.                          or                                                                                        30.    say-GER          be/5 youP/OBL-DAT how.much
                                                      Q   say- GER be/5 advis                                                                                                                                                                           gold/5        give-INF          this/1     boy/1
            belief.and.mind /4 being/4 1-beborn-OPT                                                                                                                             me/DAT            1-sell-IMP Q_ say-GER be/5.
            ERG.                                                                                                                                                       31.      child/5      notbeing            man/1         be/1    me
                                                  -GEN girl/2 wife/2 2-happen-FUT                                                                                                                                                             Q     say-GER            be/5      boy/1           me/DAT
            you/GEN-INS boy-OBL-GEN khan-OBL                                   ap  a                                                                                            1-sell-IMP youP/OBL-DAT gold/5 give-INF.
                    -GER_ be/5.                                                                                                                                           2.    youP house/5-AND put/5-IMP homeland/4-AND 4-do-IMP
                                                      PRET me _—          ae /                                                                                                                                                                                                          thing/5-AND
            Tha OBL-ERG say-GER be/5 what say-                                                                                                                                  5-do-IMP   youP
                                               so          give    -
                                                            i -FUT-INT           khan-OBL-ERG                          say:                            . a                                        young people/4  be/4   then-APPR-AND                                                     child/5      5-
                       man-DAT
                                                                                               be/5         give-FUT                you      Q        say                       beborn-FUT youP/OBL-DAT-AND                             Q say-GER be/5
            God-OBL-ERG                  write-PPT                 thing/5-AND
             be/5.                                                                                                                                                      26.     ‘A thing written by God, I will break it,' the khan said.
                                                                                                                                                            1; .        27.     ‘You will not, the advisor said; ‘I will,’ the khan said.
                      khan had a daughter.                                                  be                                                    would                 28.     ‘Okay, then you will break it,’ the advisor said, ‘if your daughter is not going
                                                      the daughter                                                   of the            khan
             The advisor saw in his dream that                                                                                                                                  to marry him, do not call me an advisor.'
             married to that boy.                                                                                                                                        9.     The khan went to the parents of the boy born at night.
             When they woke up in the morning,
                                                      they said to the host, ‘What has been
       .                                                                                                                                                                        ‘How much gold do I have to give you? Sell me the boy,' he said.
             born?""                         4
                                                                                                                                                                                am       a man without children,’ he said, 'sell me the boy, I will give you gold.’
                              born, ’ he said.             _
              ‘A son has been                                                                                                                                                   ‘You     will make a house, a homeland, things, you are still young, other
              ‘May he be born with faith and intelligence,’ said the advisor. a
                                                             of your son,’ he said.   ha                                                                                       children will be born             to you,’ he said.
                 ""The daughter of the khan will be the wife
                                                            I give my daughter to such a po
                 The khan said, ‘What did you say? Shall
                 man?’ said the khan.               .
                                        by God, you   have to give her,’ the advisor said.
                 ‘It is a thing written
                                                                                                                                                                                                                                                                                                         Text 24 257
256 A Grammar of Hunzib
                                                                                                                                                       37.            oe               hiya-d      r-ec-ar.u             lav         r-xq-o          di?i,""""     Xe      nisa-n.
                                                                                    “bed-dé-n           ilu-s         aq,          niyo-n
                                  b-uwo-n     lo    nik-A         bal     oZ%e:                                                                        38.            °é&Xe-nae          ne                ir, ede
                                                                                                                                                                                                                @X                lo       agi-dé          aq-oA             m-iga-k-on                gudo           m-uxe-
    aq-a-l hukmu
                                                                                                                                                                       y          -                in      ;    Xodo-s,        his         b-iqq.u.            ho go              é
                                                                                                                                                                                                                                                                             b-oxée-n,             6          i-i-n      é
    éx-dys bal.""                                                                                   r-0x-4, “ile             betedab-la
                                                    gul-4,            haywan        boci-n                                                                            Karke-k-en,          hade=?ete-n_              sid        bat-do            raSal-li-X’          gal-an           lo       nein                    Se
     ""mesed-li-X              okro-X     qoqgo-n                                                                                                       39
                                                                  beterbaqi-n              b-«q-4.s,""           ke      nisa-n,          his
                                                                                                                                                                      bad
     b-«q-4.s,            Xodo      b-xqu-r qara-n,                                                                                                                          la@i-n        r-eZe-n_            xan-li-dar         éXe-n            lo.                                       ,
                                                                                                                                                       40.            Ze    odu        o2-di-X             4
                                                                                                                                                                                                          oye          y              ys                     y               +     x
                                    isan lo oZe.                                                                                                                                                                    mace          got’,           bad      o%e         agi         Sed-i-i lo           xa.
     ratal         mesel-li-X
                                                         ax-A diya aq-it, huni-had,                                                                    41.
                  wazil-li-l bad ofe ix-4 diya,
                                                                                                                                                                      boAu-X           Xodo        allah-li-l             kezi=b=uwo-r                    dandi          b-uwo-n                 ike            b-uhu-r.u
     Ze xan-lid                                                b-uwo-ru     tixen aq-ft
                                      nisen,    egaa hukmu                                                                                                        can.
     “boti ax-d agi tix-d,"" Ke
                                   xan-li-da-«.                                                                                                      | 42.        boAu-l              m-eXe-n       hohel          bal         oZe,        Sezi=?xq            iqq.u_            baharti
     bal o%e bukii aqe-n lo                                                   ""bad   Ze,
                                         wazir-li-g  nisan   li wazir-li-l,
     pukii  aq-oA   buxii    lod.er-u
                                                                             batik "" ke     tik     bad          me         tat-o,                                this/OBL-
                                                                                                                                                                     s/OBL-GEN      blood/OBL-INS                                           5-be.filled-PPT                       clothes/5 |           5-bring-IMP
                    ke
                                              Wa
                                                Gixden          iixen
         exe,""                nisa-n*   li,                                                                                                            07
                                                                                                                                                                  me/DAT    Q_ say-GER.
         niso-n.                                                                                                                                                  een
                                                                                                                                                                  1-g0-G. ae     Catlei     advisor/1
                                                                                                                                                                                                i                                             1-go-GER                 be/1           there-APPR                 1-come-
                                                                                 1 boy/1 then-                                                         gS.
         wife-OBL-ERG decision/4                   4take-GER be/4 give-INF this/                                                                                                                           S-GER hen/4 4slaughter-GER clothes/5-AND 5-take-
                                                                                 -FUTN     this/1.
         APPR-AND we/OBL-GEN                       1-happen-AOR whereAND 1-go                                                                                     GER          above-ELA                one       4bigi         fur.coat/4               4-take-GER                 fur.coat-OBL-DAT-AND
                                                                                     shee p/4-  AND
         gold-OBL-SUP silver-SUP                   house/5-AND put/5-INF cattle/5                                                                                                                                                    /1-GER              one/OBL                  rock-INS_ edge-OBL-SUP
                                    happen-INTT above hpl-be.born-
                                                                   PRET child/5-                                                                                  put/1-GER                be/1.
         pl-buy-INF we rich-PL hpl-                             one    measure/5
                                  4-happen-INTT   Q   say-GER                                                                                          39.        this/5          clothes/5-AND                  5-take-GER                khan-OBL-ALL                          1-g0o-GER _ be/1
         AND _ household/4-AND
          gold-OBL-SUP             1-sell-GER      be/1         boy/1.                                                                                 40.        no w         that
                                                                                                                                                                                hai / Oo B L            b 10) y-' O BL-SUP
                                                                                       1
                                                                                                                                                                                                                    )                  e     at                place/4              be S not      this/1                y /
                                                    this/1   boy/1  1-kill-INF BEN
          now    khan-OBL-INS   advisor-OBL-ERG
                                                         here 1-slaughter-INF   there LL
                          BEN  J-can-GERN    road-ON                                                                                                   41.        this
                                                                                                                                                                    : y/ OBL-SUP                 above t/         God-
                                                                                                                                                                                                                    od: OBL-ERG                      make.meet/ 4- PRET                          j
          slaughter-INF                                                   ter-GER 1-can-
                                                                                                                                                                              i                                                                                                                  just         4-do-GER
                                          decision/4 4-do-PPT 1-slaugh
          slaughter-INF Q say-GER so
                                                 ER be/1 khan-OBL-APPR-DAT.                                                                            42.        this/OBL-ERG
                   this/1 boy/1 home 4-come-G                                                                                                                         I.                        4- g0-GER            feed-PRE
                                                                                                                                                                                                                          PRES                       i
                                                                                                                                                                                                                                                  this/1         boy/1             grow.up/1-PRES                      1-big
          GERN                                                            say-GER _ be/
                                   home    being/1     advisor-OBL-AD
          home     1-come-WHEN                                                                                                1-slaughter-
                                                   boy/1           1-go-IMP           Q_     say-GER            be/5
           advisor-OBL-ERG               this/1
                                                                                    over.there          this/1          you         throw/1-           37.        me his clothes with blood on them to me,’ he said
           INEAND   1-slaughter-GER                      rock-OBL-SUB
                                                                                                                                                       38.        a     nvisr went and he went to the rock and when he arrived there, h
           IMP Q say-GER.                                                                                                                       CD                  ght   a hen and killed it; he took the (boy's) outer clothes off, and took :
                                                                                   (in .
                                           give the boy away: ‘He will be ours                                                                                    fares
                                                                                                                                                                  furcoat,        and     he wrapped pped          th the boy         ini the coat and put him on the edge of the
           That woman took the decision to
           event), he cannot go anywhere.’                                 be rich; wh /
                                           and silver, buy cattle, we will                                                                            39.         Having gathered up the clothes he went to the khan
           ‘We can build a house with gold                                        for 0 _                 she        said    and
                                                                      have      a household,’                                                                     Now there is no re ason to be afraid
           more       children are born,           we      will
                                                                                                                                                                  the rock.                            anymore, now that the boy is there on
            measure of gold they sold the boy.                                    the boy «
                                              not able to bring himself to kill                                                                                   God sent a goat to him,
                                                                                                                                                                                       i  whose little goat born shortly before had died
   35.      The khan's advisor though, was                                       ’ and to                                                                    ;
                                               ‘kill him here, murder him there,                                                                                      he goes there, feeds the boy, he grows up and becomes                                                             a large man.
            murder him, saying on the road
                                                                                                                                                            is:   S
                                                                       came  into   the ho
                                           kill him. And so the boy
            the decision that he could not
            of the khan.                                                                                             who      was     at hol
                                                         advisor        said      to another       advisor
            When         he    arrived back, the                                                                                           da
                                                                                  ‘murder         him     and         throw        him
             ‘With       regard     to this boy,         £0,'    he     said,             from        the rock,’ he said.
                                                                                                                                                                                                                                                                                                                             Text 24 259
258 A          Grammar             of Hunzib
                                         :
                                                                                                                 aquru                  aq        bad        49.    «can            Aino           xi          r-uX-0A,           kot’            iqa-k-an-no,                  bodAu-l               iye         bad        ode:         ""éXe,
                                                                    badaa       qat-lal-Xo           éken
             salamatab             giSo-ke-n        aqu-r-u                                                                                                         dibi y-ataru ‘Sadém                                   nisal         ma,         ogu         Sadim                dibi
43.                                                                                                                                                                                                                                                                                               age            y-aqat            da,""      ke
                                                                                                                                on,               tte               nisa-n_ li.
                -li-i                    ogi       wad-i-i i            tet o-s
                                                                   m-ex’e-t          ogy      bike meaccsa! ll,                                                     Aiq’a-n-no
    im                                                                                                                         nise-                                            bad  ole                                  giso          @Xe-é           diya         ag              xan-no             wazir-no                nuu-to-s
                                                   bita     m-eXe?       wallah,          @X-4 da agi"" ke                                                           kezi=b=aq dandi.
45. “way, ib
ae           e      bods
                                                              :              ;             .
    n_ bal bidAaqan.                                                                    agi          42              ta        omen           een
                                                 biAagan-li-i zag             oze                                                                                  dandi.
 46.          aq-oA         diya     boku
                                                       ke niso-n,             bad      eZe=rec-er''“,                                                              wazir-li-l              nis,         “hey,      txxc’s,
 47.           ha
              “ha   di diye oze              iget,"",                                                                                                                                                                                    ma         iX-4    iter           o%e         aqde-r            agi""           Xe     nison.
                                                                                     ve                                                                             ""zag-bys,""             Xe          nisa-n       li;      ""lo,""           ke
              buxii é@Xe-n lo bad.                                                                                        Xi     r-ux-tor!13,
                                                                                                                                                                                                                                                    niso-n          li,     ""res            gat’,           lo     haq/ab.""
                                                            xiXzi=?uwo-r          bodu-l, acan Aino                                                                ""da        Ze      ixX-4            bad,""      ke        nisan;
              bukii-n éXe-n bal oZe
                                                                                                                                                                                                                                              ""ixX-0,""         Xe         nisan             li.
  48,
                                                                                                                                -g o-GER
                                                                                                                               1-g                      1-         “hey,           oZe,""          ke      nisan,           “na       ba?i,""          Xe    nisan                li     xan-li-l.
                                                             1-happen-PPT            so            - L-OBL- SUP
                                                                                              palm-P
  43.          adult        outside-INCH-GER
                                      1-happen            this/1     boy/1.                                                                                        ten five year/5 5-end-WHEN      good dress.up-CAUS-GER-AND | this/OBL-
               happen-PPT                                                                                  4-g0-PRES-GEN                      that/4
                                                                              day-OBL-DAT                                                                          ERG    1-send-PRES
      44.      one/OBL              hunter-OBL-DAT _ there                                                                                                                            this/1 boy/1   1-go-IMP    you/DAT   2-love-PPT person
                                                                                                                                                                   ask-IMP you that/2 person you/DAT        wife/2 2-lead-PRES me Q say-
                                                                                                                               me        there           Q
                                                       4-go-PRES                               i rj.]j
                                                                                              {inte        1-go-INF                                                GER be/5.
                    rj.        why re  y/4
                                     this    game/4
      45.      [intee
               an                                                                                                                   1        there
                                 -go-GER   this/1 hunter/1.                                                                                                        dress.up-GER-AND                             this/1           boy/1             outside          1-go-PRES                     BEN             that/1           khan/1-
                                                                        hunter-OBL-DAT                   find-PRES         boy/
      46.          ome-EN
                1-cH
                W                            BEN      this/OBL                                                            1-be- glalad/1-PRET
                                                                                                                                                                   AND    advisor/1-AND come/PL-PRES-GEN                                                             meet/hpl-PRES against.
                                                                                    Q     say-GER              i 1
                                                                                                            this/          -be.g
                               me/GEN           boy/1          1-find-PRET                                                                                         ten five year/5 5-go-GER   after that/1                                                           khan/1-AND    that/1   advisor/1-
      47.       [interj.]                                                                                  is/1.                             en      fil
                this/1 boy/1-AND                     1-take-GER          home        1a          PRE aan JOBLERG                                                   AND             meet/hpl-PRES                       against.
       48.      home-AND               1-go-GER            this/1 boy/1             raise/1-                                                                       advisor-OBL-ERG      say-PRES   [interj.] look/1-IMP                                                                     you          1-kill-INF                1-small
                                                                                                                                                                   boy/1 1-come-PRET there Q_ say-GER.
                year/5         5-end-UNTIL
                                                                                                                                                                   appear.to.be-FUTN      Q_    say-GER      be/5   be/1                                                                          Q              say-GER _ be/5
                          dult out he walks on hisis han
                                                          ds like this.                                                                                            possibility/4 be.not be/1 obligatory.
                                                         ther e the whole          « took! he said a
                                             mal goes
        4       A twanter sees that an ani                                  take           /                                                                       me         now          1-Kill-INF             this/1           Q_ say-GER                   1-killIMP                    Q_       say-GER                be/5.
                                               ng there? My God, I will
        i        ‘My, why is that animal goi                                       7
                                                                                                                                                                   finterj.]         boy/1               Q       say-GER                come/1-IMP                    here            Q           say-GER               be/5          khan-
                 went over there.                                                   boy home.                                                                      OBL-ERG.
                                                the hunter int the       ey ne
        46.      And when he comes there,                                                    -
                                                 id,, he was glad an
                  ‘Aha, I found my son,’ : he said
                                                                                                                                                                   When        he was              fifteen years old, he sends                             him            away,        dressed              well:       'Go, ask the
                                                                               een  year s
                                               ed the boy until he was fift                                                                                        woman            you love (for marriage) and that woman
                  waving gone home, he rais                                                                                                                                                                                                                                  I will give to you,’ he said.
                                                                                                                                                                   When        the boy                 went      away,           well     dressed,         he       meets             the         khan           and    the     advisor,
                                                                                                                                                                   who are coming along.
                                                                                                                                                                   After fifteen years, he meets that advisor and khan.                  ’
                                                                                                                                                                   The advisor says, ‘Look, that is the little boy who was to be killed,’ he said.
                                                                                                                                                                   Tt    is    not     him,’             the     khan        said;           ‘It is,’     the       advisor               said,         'there          is    no     other
                                                                                                                                                                   possibility, surely it is him.’
                                                                                                                                                                   ‘I will kill him now,’                        the khan           said; ‘kill him,' the advisor said.
                                                                                                                                                                   ""Hey boy, come here,’ the khan said.
                                          the historical present ne
             111 The narrator switches to
                                                 which was corrected. ccntence 4
              112 Originally boAul roxil baqun,                  also in
              113 Originally fubazi raqéor, which was corrected,
ees
  260 A             Grammar         of Hunzib
                                                                                                                                                                                                                                                                                      Text 24 261
               “befervaqagi           xan,      naa,""     ke      nisan       li.                                                                                 62. iix-oA bad, aagi azi azbar-lii
  56.                                                                                                                                     Gax-en        li        ome                       arlini AtAi zuqu-n
                                                                                                                                                                                                           zuq                                   li, oAu-l xuk-un ii.                                                   |
                                                                 xan-li-l_     kisa-li-i-s            mesel-li-s            éaqi-n,
  57.          io        @Xe-n       lo,     r-oxte-n-no                                                                                                          “      “            u oke=éXe-n zuqu-n                                        lo agi, fiéux-en lo ag                o%e
               buxii       lod.er     wazir-li-i        kagar.                                                                                                        .   agi-        deno y-aqe-r ogu                 kid Ai r-eZ-4 diya.
                                                                                               bukii           aqe-ru-n             bed     oze     ix-                                                                                                 .                                   ,                           :
               “wazir,       bad       kagar-no         r-aqdun        aqer           oe,                                                                         é       pad       kagar n-aca-r bolu
  58.                                                                                                                                     “da      aqe-                                                                kid-bo-x bsti-X giSo tucu-r.u
                                                                             mogu           b-ek’e-      """"        ke       nisa-n,
               o,      bodu-ss       qaum       cumi=r=uw-0,                                                                                                                      e-yneten r-oxte-n-no                 kagar-no, quw-oA, éax-er.u abu-s                               gat       b-iq'                  |
               cor.""                                                                                                                                                        0,     o«bu-s     éaqi   r-ide-n     li.                                                                “oe
                                                                                    nit-on       li     o%-di-g,            “r-eZ-0,""      Xe      nisa-                                                                                                                                                   |
  59.          kanwert-lii           ag-no       gul-un,         kanwért                                                                                                   “wazir,
                                                                                                                                                                               ;   bukii ade-ru.   bad  ofe-n n iX-0,
                                                                                                                                                                                                                ix.                                    oAu-s                qa    ‘umi=r=
               n.                                                                                                                                                          magu b-ek’e-k,"" ze nisa-n éax-en li bot.                                            .       V—                                           I
                                     kisa-a-n         gul-un      bohu        oz-di-l         @Xe-n           lo     xan-li-do-x.
   60.         kanwert-no
                                                                     lo,      édu       iax-it         aixe-nl14            lo     ode.                                   1-slip.in-to-WHEN
                                                                                                                                                                          1-slip.into                      thi
                                                                                                                                                                                                        this/1    there              courtyard-OBL-DAT                 water/5    be-GER           be /5
   61.         aq-oA        biqdq.u          azbar      zuqun
                                                                                                                                                                          that/OBL-ERG drink-GER be/5
                                                                                                          be/5.
                                                                                                                                                                                                                                 .                                                                                       say-GER
                                                                                                                                                                                                                                         .
                                                        come/1-INF             Q
   56.          your-highness              khan/1
                                                                                                                                 pocket-OBL-DAT-
                                                                                                                                                                          get.tired-PPT          man/1  1-lie.down/ 1-GER
                                                                                                                                                                                                        Lie.              be-GER be/1                                       there 1-slumber-GER                     /i
   57.          near       1-go-GER   be/1 5-take-GER-AND     khan-OBL-ERG                                                                                                be/1       that/1      boy/1.
                                                     write -GER  be/5 home                                                       being/1 advisor-
                ELA        gold-OBL-GEN ink/5-AND                                                                                                                         there-TRANS            back     2-come- PRET              i                                                                               i
                OBL-DAT             letter/5.
                                                                                                                                                         1-
                                                                                                                                                                          this/5 uip/5-PPT
                                                                                                                                                                          show      letter/5         5-see-PRET         this/OBL girl-OBL-
                                                                                                                                                                                                                                  a ont DATWAT here-TRA
                                                                                                                                                                                                                                                  henecttens
                                                                                                                                                                                                                                                        NS    CaN,
                                                                                                                                                                                                                                                             outside                                               i’
                                                                           5-bring-GER                J-come-PPT                 boy/1     home
      58.       advisor/1           this/5      letter/5-AND
                                                                         1-kill-IMP this/OBL-GEN  head/5    keep/5-
                                this/1 boy/1
                come-PPT-AND
                                                                                                                                                                                                                   letter/5-     read-WHEN                                               write-PPT                 |
                IMP body/4 4-burn-CAUS-IMP                                Q say-GER me 1-come-UNTIL.
                                                                                       envelope/5  give-GER    be/5
                                                                                                                                                                          eatherer-GEN1/2-GER   5-take-G
                                                                                                                                                                                          handwriti       4-know-GER be/4 ANDfather-GEN i
                                                                                                                                                                                                    ng/4 ER-AND                                                                                                    |
      59.       envelope-OBL-DAT     that/5-AND                             put/5-GER                                                                                     GER be/5.                                                                                       ink/S 5-know-
                    boy-OBL-AD 5-take-IMP Q say-GER.                                                                                                         1-           advisor/1 home 1-come-PPT this/1 boy/1-AND                                           1-kill-IMP that/OBL-GEN
                                                                                                                                 boy-OBL-ERG
      60.           envelope/5-AND pocket-DAT-AND put/5
                                                        -GER                                             this/OBL                                                         head/5 keep/5-IMP-AND bod                                  4
                                                                                                                                                                                                                                                                       Q say-GER         write-GER
                                             R-DA T.                                                                                                                                                                        y/4              4burn-CAUS-IMP
                    go-GER be/1 khan-OBL-APP                                                                                                                              be/5       here.
                                                                                be-GER                be/4         inside         1-slip.into-GERN
        61.         1-come-WHEN               4-big      courtyard/4
                                             be/1       boy/1.                                                                                                            es           come inside, there was water in the courtyard and he drank
                    1-slip.into-GER
                                                                                                                                                                                 e tired man lay down for a while and fell asleep.                                 |                 )
                                             the khan, I am          coming,’         he said.                                                                            a      there came that girl to fetch water.
        56.         ‘Your highness
                                                                     from his pocket his                                                  golden        ink,
        57.         He came nearer; the khan, having taken                                                                                                                   e girl saw the letter which stuck out (of his pocket) from here.
                                                                                                                                                                                                                                                                                                           |
                                                                 home.
                    wrote a letter to the advisor who was at                                                                                                              father
                                                                                                                                                                          Having onttakentn the
                                                                                                                                                                                            we letter careful y, she read it and recognized the hand
                                                                                                                                                                                                                        1    ,                     :                                                                                                                                                                                                                                                                                                of her
                                                                                                                                                                                                                                                                        .
                                                                kill   this boy, when he comes                                                     ho                                                                                                                                                          li
                                                                                                                                                                                                                                                                                                               i                    ‘Advisor, the  boy  who  brings the letter,
        58.
                                                                     he said, ‘until I have                        come.'
                    keep    his head, burn his body,’                                                                                                                     t‘Advisor,
                                                                                                                                                                              aid       kill the boy 'y wh who comes to our home, keep his head, burn his body,’                                               i)
                                                                 to the boy and said ""Deliver i
         59.        He put it in the envelope, gave the envelope
                                     envelope in his pocket, the boy wen
                                                                           t to the house of
         60.        Having put the
                    khan.
                                                             courtyard and he went inside
         61.        When he arrived there, there was a large
                     difficulty.                                                                                                          this
                                                            got in’, ie. the boy gets in with difficulty;
            114 Gx-{’ fixe-n means ‘not getting in, having
                                                             fence.
            interpreted as that there must have been a high
EE
                                                                                                                                                                                                                                                                    Text 24 263
 262 A Grammar of Hunzib                                                                                                                                4qe-ru-n               73.   ixe-n       xalq,       boci,       haywan,       zurma,              celull5,       garmon,       lider    suk'u-n
                                                                é                 li, li,        “wazir,      bed     o%e             _
  68.     bukii-n                          i o-l
                              : -n oAu kid-b
                          y-éXe                                 éax-e n
                                                                                                                                                             ok’o.k’o.]-en116,         ok’o-n_     dibira-n,         gul-un         mahar-no,       aqe-n     y-tye-n,
                                                                                                                    buw-o,          b-uw                                                                                                                                     Aan«
                                       kid  nix-o,              Acnx              wade             bertin-no
                      ob aii      diye                                                                                                                       wada        bertin      b-uwo-n,       oqenos-do           agi-dé         qala-li-X      Xodo      b-ete-r-ar
          boAu
                                                                                            da     ixe-<,      ke     nee                                                                                                                                                         o%-
                            4q-oA       diya     bodu     zag-do,            ma
          tiSod,      da                                                                                                                                     di-i-n      kid-bo-o-n          m-aa.ca-r     agi-d6-X           ag     obu-no        wazir-no     m-aqe-to-s.
                                                 kid i reZe-n bukii y-€ser.
          tax-er kagar-no kisa-a gul, bodu                                                                                                             74.   kid-bo-l ag Zin-lo éax-er r-iq-oA xa, odu_ kid-bo-l nis, “ag abu dandi
                                                  éXe bad.
  70.     sid zaban-li-i deno tat bad oZe,                                                                                           raqu-                   éXe, ba?ti Xodo Aqe-d odu-s sim=b=aq-& srazu,"" ke nisa-n.
                r, salam ‘Saleykum""; “Sal eyku m    salam""; “xan-lis prikaz bati
  71.     ""“wazi                                                                                                                                       75.   “agi dandi 4qe-d, oAu-s dahab giho roku n-eX-&, dandi éXe,"" ke
          n     ii""                                                                                                             ,   b
                                                                                                                                        b-uw ~A,             nisa-n_     li.
                                                                     li.¢     “aha,              bertin
                                                                                                     ’
                                                                                                            b-uw-o,    allah,
          quwo xan-li-d wazir-li-l, quwo-n
          biting,"" Xe nisan li. “habsa‘at.
                                           ""                                                                                                           73.   call-GER people/4 sheep/4 cattle/5 zourna/4 drum/3 accordion/4 every
                                                                                                                      an Reape :                             man/1-AND       _1-gather-GER 1-call-GER    mullah/1-AND   put /4-GER
                                                 that/OBL           girl-OBL-ERG                     write-GER
           home-AND           2-go-GER                                     k                                                                                 wedding/4-AND     wife/2-AND   2-send-GER three                                   day/5 wedding/4 4-do-
                                             /OBL boy-OBL-DAT ane * A
           this/1 boy/1 1-come-PPT-AND this                            _                                                                                     GER   fourth-INS_   there-APPR   fortress-OBL-SUP                                  above  hpl-stay-PPT-PL
                                              D 4-do-IMP 4do-G
           give-IMP three day/5 wedding/4-AN                   RES  Se  als                                                                                  boy-OBL-DAT-AND                   girl-OBL-DAT-AND                    4-see/PL-PRET        there-APPR-TRANS
                                            D you me 1-ki ll-P
           come-WHEN BEN this/2 find-CON                       2   gir                                                                                       that/1 father/1-AND advisor/1-AND hpl-come-PRES-GEN.
                                           AT put/5-PRES this/
           write-PPT letter/5-AND pocket-D                                                                                                                   girl-OBL-ERG   that/5    self/OBL-ERG write-PPT   5-know-WHEN - surely
              5-take-GER home 2-go-PRET.                                     1-go-PRES                                                                       that/OBL girl-OBL-ERG say-PRES that/1 father/1 against 1-go-IMP here
                                       back    throw/1-PRES this/1 boy/1
    70.       one/OBL    time-OBL-DAT                                                                                                                        above 1-come-COND     that/OBL-GEN get.furious-AOR immediately Q_ say-
              this/1.                                                    order/ 5 here                                                                       GER.
              advisor/1  salam aleykum   aleykum salam khan-OBL-GEN                                                                                          there      against      1-come-COND
    71.                                                                                                                                                                                                      that/OBL-GEN                little     down      heart/5        5-go-
              5-bring-GER           be/5.                                                                           be/5 ; [interj.]                         AOR        against      1-go-IMP      Q      say-GER        be/5.
                                                           advisor-OBL-ERG                                read-GER
              read-PRES            khan-OBL-INS
                                                                                                           Q say-GER be/5    now.
                                  4-do-IMP God/1            4do-INF fellow/1                                                                                 He      called    the   people,     sheep,    cattle,    zourna,         drums,      accordions,     gathered        all
              wedding /4
                                                                                                                                    give him       _         people together, called the mullah and, having performed the wedding, he
                                                                            ‘Advisor,             the boy who          comes,
              Having       gone     home,      the   girl wrote,                                                                                             gave her as the boy's wife; after three days of celebrating the wedding, on
                                                                                      it and and | |
                                                   for three days, ifi you do mo do it
              my daughter, celebrate a wedding                                        ne well                                                                the fourth day the boy and girl, standing on the fortress, saw the father and
                                                      , I will kill you, it said.
              find her (unmarried) when I come home                                                                                                          the advisor coming near.                                                                                         .
                                                    pocket and, having taken water, s
              The written letter she puts into his                                                                                                           The girl remembered what she had written and said, 'Go and                                           meet   father,
               home.                                                                                                                                         when he comes here he will be angry immediately,’ she said.
               At a certain moment               the boy wakes up and goes on.                                                                               ‘If you     go to meet      him,     he will be quiet, go to meet him,’ she said.
                                                                        'I bring you this message                                           from
               ‘Salam      aleykum,         advisor,; ‘Aleykum salam,';
               the khan.’                                       .
                                                                                                    a wedding,        my     God,       we will
                                    of the khan         read,       ‘Ha, celebrate
               The advisor
               celebrate     it, boy,’ he said, ‘now.’
                                                                                                                                                       15 Originally Avar dali ‘drum’, which was corrected.
                                                                                                                                                       16 o.k’o.k’o.len is a reduplicated form of ok’olen.
264 A Grammar of Hunzib                                                                                                                                                                                                                                                                                               Text 24 265
                                                                                                       ""txcc's,        bad                 ix-4        iyeru           oZe         82.    rote
                                                                                                                                                                                          r-oxée-n,r
                          éXe-n  lo bad, wazir-li-l                                   nisa-n                                                                                                                  Gax-eru            taxc’a-n      lo, ,    ""wazi
                                                                                                                                                                                                                                                           azir     bad           oZe-n    aqe-r.u-n
                                                                                                                                                                                                                                                                                           4a’                  diye
                                                                                                                                                                                                                                                                                                                  i  kid-
                                                                                                                                                                                                                                                                                                                       i
76.           dandi
                                                                                                                                                                                           ‘a   x         ™       ane              wada_       bertin-no          b-uw-o,
              age,""      Xe nisan li bed-dé-n.                                                                                                                                                                                                                                     ma      diye         bal    ubazicrane.
                                                  ke      nison,        ""lo,""          Ke         nise-n.                                                                                 id,        °F       3        e<,""       ke        nisa-n      Kodo       Géax-er        zag-an       li                           _
77.           aqe-r,       “zag-dys,""
                                                                             nisa-n.                                                   ;                                                  allah-li-l te tax rer
                                                                                                                                                                                          eee                             Zzzo     da       ruwot c          zuqu-n
                                                                                                                                                                                                                                                                ry         gat’,
                           da        b-uw-4            Sadlu,""     Xe                                                                                                                                                                                                                   bodu        ' diye    Sayib      b-oqu-r
78.           “allah,                                                                                                                                    sura’          ma
                                                                            “wazir                da        b-uwo-r.u            ss amru,-                                                 wazir,'                nisa-n,        koro-n         b-ox-on-no_req‘el-no = r-uwo-n.
79.           éXe-n         lo          buhii,           aq-oA,
                                                                                                                                               —_                                         Ze    h3sun-no            b-sh.da=b=e3-en                    agi    b-eée-n        lo
              tubazi=b=uw-{s?""                                                                                                                             agen          y-
                                                            xan,        Ao.nx               wade          bertin-no         b-uwo-n-no,
 80.          “fubazizn=b=uwo-nl17                                                                                              li.
                                                                                                                                                                                          5-take-G
                                                                                                                                                                                          a                  write-PPT
                                                                                                                                                                                                                i       look/1-GER be/1                                   advisor/1   this/1 boy/1-AND   1-
                                                                     bali         dursa-n,""               Xe      nisa-n
              iye-n,       taac’a,         bali         kid-no,                                                                                                                                            AND     me/GEN    girl/2-AND                                   wife/2    give-GER _ three day/5
                                                                    niso-n            li.
 81.          “haran,           diye       prikaz,""         ke                                                                                                                           - weddi ing/4-AND                    4-do-IMP            you        me/GEN               this/5       fulfill/5-CONDN               you
                                                                                                                                say-GER                 look/1-IMP
 76.           against           1-go-GER               be/1        this/1              advisor-OBL-ERG
                                                                                                                        Q        say-GER                be/5       then-                       OBL
                                                                                                                                                                                          God GEN         ER""            Q say-GER thinabov e write-PPT find-GER be/5
                            1-kill-INF             J-send-PPT               boy/1                1-come-PRES                                                                              me/                          wre              g/5 me 5-do-PRES be-GER be.not - this/4
               this/1                                                                                                                      ;                                                                                                                                                                      :
                                                                                                                                                                                                                                       appen-PRET            advisor/1
               APPR-AND.
                                                                                             say-GER            be/1        Q         say-GER.                                            take-GER-AND
                                                                                                                                                                                                                  me
                                                                                                                                                                                                                       consent/5-AND 5-do-GER.                                    Q sayGER                   hand/4AND          4
                                           probably.be-FUTN                       Q
               1-come-PRET                                                                                                                                                                now
                                                            discipline/4                    Q_    say-GER                                                                                            one.time-AND                 hpl-live/hpl-GER                there      hpl-stay-GER                be/hpl
               God/1            me        4do-INF                                                                                                                order/4
                                                                                                       advisor/1            me                 4-do-PPT.
               1-go-GER                be/1        home           1-come-WHEN                                                                                                             wine
                                                                                                                                                                                          Havinme taken xi he. looked at the writing: 'Advisor, when this boy arrives
               why you fulfill/4-PRETN.                                                                                                               4-do-GER-AND                        we           y ‘ aughter as wife, celebrate a wedding for three days, if
                                                                        three                day/5          wedding/4-AND                                                                                                                                               d ;
               fulfill/4/AND-GER khan/1                                                                                                        here     son.in.law/1-                     no ot I will kill you,’ was what he found written.                 ”     “
                                                                   look/1-IMP_                     here        girl/2- AND
                wife/2-AND                 2-send-GER                                                                                                                                     a i gs written by God I did not do, I am ashamed, advisor, he            said
                AND         Q _ say-GER                  be/1.                                                                                                                                      hand and they reached agreement.
                                                                                                       be/5.                                                                                                                                                     mane
                                 me/GEN                 order/5         Q       say-GER
                [interj.]                                                                                                                                                                 Until this day they live there.
                                                                                                                   ‘Look,             there           comes      the     boy
                                                        him,      and       the        advisor            said,
      76.       He       went        to    meet
                whom        you sent to be killed.’                                                                                                        the advisor
                                                                              khan                                     said; ‘It is him,’
       77..      The boy          came        nearer, ‘It cannot be him,’ the
                 said.
                 ‘My God,            I will restore order now,’ he said.
       78.
                                                                                                               ‘Advisor,        why did you not fulfill
       79.       He      went        home and when he arrived there,
                 my orders?’                                                                                    I gave her                                                    as
                                                 we      have      celebrated   the wedding for three days,
        80.       ‘I did        it, khan,
                                                                                                son-i n-law ,’ he  said.
                                                                        daughter, there is your
                  his wife, look, there is your
                                                said.
        81.       ‘Well, show me the order,’ he
          117 _y in tubazi=n=b=uwo-n                           is the coordination suffix.
266 A Grammar of Hunzib                                                                                                                                                                                                                                          Text 25 267                                                                                                                                   9.          *wull         :                    .
                                                         Imammagomedov            from     Gunzib,     has     the Oedipus                     ea           ana           oAu    q~ara-s
Text 25, told by Sejxmagomed                                                                                                                                                                     zara    tax-4       diya     naa-ru              lo   da.""
                                                                                                                                   10.
theme.
                                                                                                                                   11.         “eh,    nis-¢-4t’     du-go,""""    oAu-l_niso-n            li             “ni                 ibi             :
           zuqu-n          lo    bersinab-la       beterhan-no         age-n.                                                      12.     bed-dé    etel-ft, ""diba-d o%-di-s zara en
i.
                                                                                                                                                                                                     "" one the   oAu-l   nisa-n
           ag-ra_     kezi=b=oqu-n            lo    sapar-li-i.                                                                            li, “diba-d o3-di-l_ ma-n iXefo-s lo,
                                                                                                                                                                                       Zini-s lyu-n ""ace
                                                                                                                                                                                                      age ve
                                                                                                                                                                                                           y-aqa-to-s lo.""
           sahla be&k'eze=b=aq-ot-0-s Xoq b-arée-n m-eXe-n                                   lo.                                   13.     hinaa-s bodu xabar?
                                                                                             r-ek-en         zag-an   li     Zu-
           pulanab sid mitax-x m-aq-oA diya, kisa-a-s Cit’                                                                                 bad-ra_ bed m-eX’e-n lo sahla m-aq-
                                                                                                                                                                                     oA     sid b-iqq.u dhiy.u x6x-i-i édu
                                                                                                                                   4
           ru       beSk'eze=b=aq-&é.                                                                                                      gel-on lo ag ole.
                      éXe-n             lo,        ogu       age-n_     agi      y-et=a=y=iye-n,              i?eru        oZe-n            abu-n iXe-to-s, » iyu-
 5.        béd.do
                                                                                                                                           w                                                                                                                                                               i lyun age y-aqs-to-s,
                                                                                                                                                                           =39'9-6
                                                                                                                                                                                         ag o%e7   surba ata-n lo ilu-u?""
           et=a=ti yen,
                                                     diya,     Zu-ru     b-eS=xuk-&é,        has     suk’'u     zag-an      lo.            [interj.]        you/GEN-INS                   that/OBL
 6.        agi-s      ag        béddo    aq-oA                                                                                                                                                                _child-GEN       fate/4_                 write-INF         BEN
                                                                                                                                          come/1-PPT               be/1
 7.        agid ag Cit-no zag-en li Zini-s.                                                                                                                                me.
                                                                                                                                          how-GEN             fate/4.
 8.        “ma giyo r-uwo-~<o-s suku lo bo?i?"".
                                                                                                                                          linterj.]       sa y ~PRES-NEG              y     Oo     a             a
                                                                                     wife/2-AND.
                                                                                                                                                                                                                     OBL-.      G
                                                             husband/1-AND
                                                                                                                                                                                                                                       Ss     y-G       R
                                        beautiful-PL
                                                                                                                                                                                                                                                                be   5
 1.        be-GER          be/hpl
 2.        that-PL         turnout.to.be/hpl-GER              be/hpl      road-OBL-DAT.                                                   then-
                                                                                                                                             en-A
                                                                                                                                                . PPR              -endure-GERN     you/GEN-INS     boy-OBL-GEN fate/4 write
                                                                         upwards          hpl-get.up-GER         hpl-go-GER               PRES-GEN
 3.        at.one.place           stop/hpl-GLOC-OBL-ELA                                                                                                         be/4 say-WHEN        that/OBL-ERG say-GER be/5 you/GEN-
                                                                                                                                          boy-OBL-ERG                                                                     INS
           be/hpl.                                                                                                                                                   you-AND    1-kil
                                                                                                                                                                                   i l-PRES-GEN  be
                                place/OBL-DAT    hpl-come-WHEN "" BEN        pocket-DAT-ELA                                                AND          wife/2
-4,         some   one/OBL                                                                                                                                          2-lead-PRES-GEN be/2.           (1 SORTGEN
                                                          self-PL stop/hpl-GLOC.                                                                                                                                      mother/2
            knife/5 5-fall-GER appear.to.be-GER be/5                                                                                     how-GEN _ this/4 story/4.
                               be/1    that/2 wife/2- AND    there 2-leave/2-GER     1-small                                             hone
  5.        back 1-go-GER                                                                                                                         then hpl-go-GER be/hpl at.one. place
                                                                                                                                                                                       hpl-come-WHEN       one +big
            boy/1-AND 1-leave/1-GER.                                                                                                      ollow tree-OBL-DAT inside put/1-GER
                                                                                                                                                                                  be/1 that
                        that/1    back 1-come-WHEN      BEN      self-PL hpl-eat-GLOC    one                                             father/1-AND
  6.        there-ELA                                                                                                                                    1-kill-PRES-GEN mother/2-AN D_ wife/
                                                                                                                                                                                          wield 2 ak2-lead-PRES-GEN
            man/1-AND_             find-GER be/1.                                                                                        that/1         boy/1       why     1-love-GER            be/1        we/OBL-DAT.
  7.        there-EMPH             that/5 knife/5-AND                 find-GER     be/5      self/OBL-GEN.
                                                                                                                                         ™M:
                                                                                                                                         wre                                     .
                                  5-do-PRES-GEN            man/1        be/1     here.                                                       an              me       come to write the fate of your child.'
  8.        you       what  1.        There was a beautiful man and wife.                                                                                           ‘No, I shall not tell it, he said, ‘if
                                                                                                                                                                                 I tell it, you won't like it.'
  2.        They happened to be travelling.                                                                                              Then he could not hold out because
                                                                                                                                                                                      he had said T shall predict the future of
  3.        Having got up from where they had rested, they went on.                                                                      your son,' he (finally) said, ‘your son
                                                                                                                                                                                      will kill you ; and marry his mother.'
                                                                              fallen out
  4.        When they came to a certain place, it appeared that the knife had                                                            What kind of story is that?
            of the (man's) pocket where they had been resting.                                                                           After they had gone, after they had
                                                                                                                                                                                       come to a certain place, they put their
      5.    He went back, leaving his wife and little son behind.                                                                        son in a big hollow tree.
                                                                               eating.
      6.     When he returned, he found a man in the place where they had been                                                           ""Wh: y do we need a child
                                                                                                                                                                i who will kill his father and marry his
                                                                                                                                                                                                         mother?’
      7.        He also found his knife there.
      8.        ‘What are you doing here, man?’
                                                                                                                                                                                                                                                                                                                                         Text 25 269
268 A             Grammar          of Hunzib                                                                                                                                                                                               bal-la-l           bal            SiXzi=?uwo-n                   lo.
                                                                                                                                 bad-ras       2g-           22.          e%e-n-no
                                                                           hss     lod.er        0 zel18       lo         xa
                                                       nis-do.n,
16.         at-at’        bad      oze,      hinaa
                                                                                                                               gal-en-no ,        ozZe                    «can               . o
                                                                                                                                                                                          axX.n            bexX.. no = ki i             r-uX-un-sa, ,                   h3s-no                    ahraa-yo
                                                                                                                                                                                                                                                                                                 Sahr  -yo-«121, ’                  h3s-no_       bavi
                                                                                                                                                                                                                                                                                                                                                    a?i-
                                                                     Karke-k-en, ’               x6x-i-i       édu_—                                         1            a          his-no_             agi-dé,            bad        lo.
17.          ag       oze         pbok’=lati-ba-«119
                                  bad-ra.                                                                                                                           -     1 alxo          bed            halmagii-l-lo                       nisa-n            li,           “ma            wullah,                   qut’
    et=a=tiyen, m-eXen lo                                       lo weXa.
                boc’ -lo- s reqe n-no    m-iyen-no Xodo aqe-n                                                                                                             iyu=""xbu              gays.              lo,           ya     abu             gaysu,                 ya          iyu         gays . _                      “urn
18. bala a  bed                                        m-iye-n, agi itto                                                                  m-aq-oA
                            n, boc-lo-s regqen-no
19. wexa-l-lo, Xodo aqe-
                                                                                                                                                                         axir        3g        ZO         rihz: 1=r=xqu
                                                                                                                                                                                                                  rT: q = n,                     b ad         oze,           Fo} 4     ax -] pat te)         =a=n=lve-)
                                                                                                                                                                                                                                                                                                             =a=Nn=
                                                                                                                                                                                                                                                                                                         Tr-ec=a=n=r y    ~
                                                                                                                                                                                                                                                                                                                        N-no,                     giso-                                                     -r120 tuq-un.       .
                                                      lo     odu-u         oZ-di-s        iyaa
              boci,       boci          Kekel-en                                                                               édu      ier.        oze
                                                                                       diya,      oku        xOx-i-i                                                     giso-ke-n              da’                                                       b             ey
                                                                                                                                                                                                                                                                                                                              sahla
                                             éXe-n         wexa,         Aq-oA                                                                               26.                                                  lo             bad         ula:
                                                                                                                                                                                                                                                                                            bad          wullah                            boc’-la-«
                                                                                                                                                                                                                                                                      mi¢o-x,
                                                                                                                                                                                                    qe-n
                          kekel-oA
 20.          boci
                                                         :                                                                                                                                          oqu-n              lo         bad. pulanab
              zag-an            lo.                                                                                                                                      weXhi-lo-«
                                                       elen         lo     ag     oze        buhii.
 21.          bed-d6é            odu-l     oxte-n                                                                                                                        r1-take-GER-.
                                                                                                                                                                            i    ‘GER AND     this-PL-ERG
                                                                                                                                                                                                i           this/1 bring.up/1-GER be/1 |
                                                                                                                                                             Aa
                                                                                                                    one         being/1        boy/1
                                                               boy/1             how         say-CONC                                                                    .     .Seven   eight     year   5-end-GER-SWITCH      one-AND- street-OBL-DAT
               1-love-PRES-NEG                     this/1
  16.
                                            that/1.                                                                                                                       one-AND here-APPR one-AND there-APPR this/1 be/1
       be/1 surely this-PL-GEN                                               e-OBL-DAT inside
                  boy /1     bed clo the s-O BL- DAT wrap-CAUS-GER tre                                                                                       24.         in.the.end             th en              i
                                                                                                                                                                                                                 friends-OBL-ERG                              say-GER                be/5              you         [interj.]         extra.marital
  17. that/1                                                          be/hpl this-PL.                                                                                                                                                                            .
                                           1-leave/1-GER hpl-go-GER                                                                                                      1-be.born-PPT                     be/1_            parents/h pl                  not.being                     be/hplpl                       father/1            not.bein ,
       put/1-GER-AND boy/1                                            R-AND above =1-come-
                                                                                                                                                                                                                                                                                                              or                               being
                      she ep-  OBL -GE N flock/4-AND 4-send-GE                                                                                                           or         mother/2               not.being.
   18,  so   then                                                                                                                                                                                       fed.up-GER this/1 b
        GER be/1 shepherd/1.                                                                                                                                             end/4 that/5 thing/5 be.                           oy/1 that/5 village/5-AN
                                                                                                                                                                                                                                                     D
                                                                               flock/4-AND 4                                                                                                            e-INCH-GER be/1
                    OBL  -ER  G     abov e    1-c ome-GER sheep-OBL-GEN                                                                                                  5-l eav e/5 -GE R-A ND out sid
   19. shephe   rd-                                                                    ened-GER                                                                                                                          ,
                                 near    4-c  ome -WH EN  sheep/4 sheep/4 be.fright                                                                                      outside-INCH: ~GER 1-come-GER be/1 this/1 some place/OBL-DAT this/1
         send-GER      ther e
                                                                 listen-GER.
                                                       boy-OBL-GEN                 1-cry-PPT                                                                             [int1erj.] thisat. one.place                       sheep-OB DAT                                shepherdship-OBL-DAT                                    1-happen-GER
                  be/4_     that/ OBL-DAT                                                                              1-come-WHEN                   BEN                 be/             /1.                                    p-OBL-
                                                                           1-go-GER            shepherd/1
                  sheep/4           be.frightened-WHEN                                       be/1.
                                                              inside 1-small poy/1 find-GER 1 that/1
      20.
                   that/OBL treeOBL-DAT                                                        1-take-GER              be/                          boy/1                Then having taken him, they brought him up.
                                          that/OBL-ERG                   1-take-GER
       21.         then-APPR                                                                                                                                                                        as             or        1         ears        old,        he             as      al         ays     on        the       street, ”        r    an                   home.
                                                                                                                                       y child.                          there.
                                          but however you put it,
                                                                    he was their onl                                                                                     Eventually                    sai 'My God,
                                                                                                                                                                                      his friends s said,                you a
                                                                                                                                                                                                                                                                                                  a bastard,                 you      don't       have
                   They did not love him,                                      , they left, leaving                                                                                                     a father nor a ‘mother.
                                                   in bedclothes into the tree
        16.                                                                                                                                                                       you   have  neither
                                            pped                                                                                                                         parents,
        17.        Having put their son wra                                                                                                                              FE                e        DO     Was         feIfe d    Ww   Ww ith
                   their son behind.
                                                                                                                                                                                                                                                    t his      and           he      Ww ent        Ww
                                                                                                                                                                                                                                                                                                  awa’        -    leaving         the
                                                                                                                                                                                                                                                                                                                                    h     v illage.                                            ding his flock.
                   Then a shepherd came her
                                                                                                                                                                                                            7)           ca:                 a     cert
                                                                                                                                                                                                                                                      rtain           pl ac e,        w her e          he     Ww as      gi(0)Ing    to    herd
                                                                                                                                        got frightened
                                                                                                                                                                                                                                                                                                                                                      the
        18.                                                                                           came    nearer,           they
                           he     came,     herding        his flock, as the sheep
         19.        As
                                                cry.
                     because they heard the boy                                                shepherd        c ame           and     when    he    cam
                                                    became         frightened,         the
         20.         When         the     sheep
                     he found the little boy.
            21.      He took him home.
                                           with Russian jedina ‘only’.
             118 Originally yedina his oZe             pastel’ ‘bed’.                                                                                       ‘A2Q1             sos     :
                                           o, with Russian                                                                                                              Originally ulicali, with Russian ulica ‘street’.
              119 Originally pastelli Zoyl
                                          rAi ‘the crying’.
              120 iyaar is short for iyaa
                                                                                                                                                                                                                                                                     Text
                                                                                                                                                                                                                                                                       25 271
270 A          Grammar        of Hunzib
                                                                                     o-s
                                               xazyayni-yo-l, ""diye bad hss boc-l
                                                                                                                                        -
                                                                                                                                        32.          iq
                                                                                                                                                    aq-oA       di ya    bodu-u
                                                                                                                                                                              =""        Zini-s
                                                                                                                                                                                          ini       xazyayn          iiga-n      lo.
27.          wexhi-la-x aq-oA nisan li odu                                                                                                          “bed-no       giyo     r-uw-4,       xazyayni-n             iXe-n?""
                                           q-4 r-aq-at.""
             Zo r-at-d rog-at, Zo kami=r=a                                                                                              34.         bed-d6 bad éXen lo                      bed.da«.
                                                                  tidod, r-eZe-n__tiSod,
28.          ""qoyta    guhlaq!22 aqe-n boc-lo-s %o n-ucu-n_                                                                             35 .        “boc-lo-s
                                                                                                                                                    x                ek’
                                                                                                                                                        vanyaynie mujun
                                                                      ke niso-n li oAu   ix-o,""                                                                                                dinesi tut-un
                                                                                                                                                                                                       tut:               zuqu-r,           ito      aq-oA     diya      rafal-li-
                                          tiSod,     mo     tut-un          topi-l-do
             warawat=r=uwo-n
             oZ-di-1123,                                                                                   diya,                       36.         “di-go bad Zo r-oqu-r, da iyo r-uwo-n Kot’ li?""
                                     lod.er o%-dis!2                    4       niSe      xal=b=uw-4                     OAU-S    &
29,          bal-bad  wexAi-la-«                                                                                                       37.         masla?at b-uwo-n lo b-iq'=m=iq-ar aXk-a-d ‘Sadam-la-l-lo
             prawerka=r=uw-a    diya, Xen     lo bad boc-lo-s xazyayni.                                                                38.          rae                  ma     iluss     oZe       gx        zuqu-r,
                                                                                                       tut-un       li    topi.                                                                                           Ze-n         xazyayn-i-n            r-uw:            i
             boci kekel-oA tac’o-n lo bad
                                             , si ya baca ke git-en                                                                                      gx ete,              &X-4 «q-dt’         ma.""
 30.                                                                                                                                                                                                                                                                  cam
                                   topi    tut-sé         éXen     lo   bed.                                                                        “bed xazyayn
 31.          fut-un       topi,                                                                                                       39.                                     uhu-r dibi         Kot’ r-oqu-r.""
                                                       say-GER be/5 that/OBL                                       landlord-
                                                EN
 27.          shepherdship-OBL-DAT 1-come-WH                          /5 5-lose-INF 5-
                                                                                                                                       32.         1-come-WHEN
                                                                                                                                                   a                          BEN | this/O BL-D. AT                  self/OBL-GEN                 landlord/1         1-find-GER
              OBL-ERG    me/GEN     this/5 one sheep-OBL-GEN thing
                                                  5-can-PRES-NEG.
              can-PRES-NEG _ thing/5 lack/5-INF                                                                                        33.         nA         what 5-do-INF landlord/1-AND          1-kill-GER.
                                                            N thing/5 5-steal-GER IF 5-
                                                                 sheep-OB L-GE
  28.         suddenly        thief/1 j-come-GER                                                                   1-kill-IMP          34.         neon        this/1 1-go-GER be/1     over.there.
                                                                 you throw/ 5-GER             gun-OBL-INS
              take-GER         IF steal/5-GER IF                                                                                       35          ‘ hee BiGEN       flock/4  be.frightened-WHEN         gun/5    throw/5-GER  b
                                                 OBL-ERG.
               Q say-GER be/5 that/OBL boy-                     boy-OBL-GEN night/5
                                                                                                                                                   Re    ER
                                                                                                                                                         near   1-come-WHEN     BEN   edge-OBL-SUP         landlord/1-AND be-GERR
                                shepherdship-OBL-DAT    being/1
  29.          this/1-this/1                                           1-g0-GER be/1
               pay.attention-INF BEN      that/OBL-GEN check-INF BEN                                                                   36.         me/OBL-AD
                                                                                                                                                   hes.                  this/5         thing/5
                                                                                                                                                                                            g/5           5-
                                                                                                                                                                                                         5-happen-PRE                  me     what        5-do-GER            good,
                                                                                                                                                                                                                      T
               this/1 sheep-OBL-GEN landlord/1.                   1 bear/4 or wolf/4
                                          look/1-GER                              be/1      this/
      30.      sheep/4 be.frightened-WHEN                                                                                              37.         ne
                                                                                                                                                   conciliation/4        4-do-GER             /4
                                                                                                                                                                                           be/4          hpl-elder-PL_        village-OB
                                                                                                                                                                                                                               i         L-INS               _person-PL-OBL-
                                     GER be/5 gun/5.
               Q_ think-GER throw/5-                                                                be/1    then.
                                     gun/5         gun/5     throw/5-GL! OC             1-go-GER                                                   now- eas -UNTIL-A
      31.      throw/5-GER                                                                                                             38.         ee       oad TL- ND                      you          we/OBL-GEN                boy/1           like   be-PRET             now-
                                                                                 ‘From my sheep.                                                    aa              lord-ABSTR/5-AND                    5-do-IMP-AND               we/OBL-GEN
                                                the sheep, his landlord said,                                                                                                                                                                                boy/1      lik
      27.       When he started looking after                                                                                                      nea            1-go-INF         1-can-PRES-NEG                 you.
                                                  taken.                                                                                                                                                                                                       ”              aa
                not a single one may be lost or                                                                                        39.             /1      landlord/1
                                                                      with a gun,’ he said.                                                                                      1-die-PRET             you/DAT           good         5-happen-PRET.
       28.                     enly comes to steal, to take, kill him
                ‘If a thief sudd                                                     ing after
                                                   k on the boy when he was look
       29,      The landlord went at night to chec                                                                                    32.          When       he arrived       there, he found            his landlord.
                the sheep.                                                                                                            33.          ‘What shall I do, having killed my landlord?’
                                                                       or wolf, he thought, —
       30.      Because the flock wasfrightene d he looked, -—- a bear                                                                34.          Then he went over there                                                                                                    men
                                                                                                                                                                                                 (sc.    to    the    place      where        the     elder    village
                                                                                                                                                   gather).
                 and fired.
                                                at which he had fired.
       31.       He fired and went to the place                                                                                       35.          ‘When the sheep were fri ightened, I took                                                              I came near my
                                                                                                                                                                                             my gun and when
                                                                                                                                                   landlord was lying at the edge.'
                                                                                                                                      36.          ‘Now that this has ha ppened to me, what is good t 0 do now? ‘
                                                                                                                                                                               a decision.     8
                                                                                                                                      97.          The elder village men took
                                                                                                                                                                                    a
                                                                                                                                      38.          Up to this time you have been like our son here, 7] sta h                     *
                                                                                                                                                         $.
                                                                                                                                                                                    don't have to go.'    y  here as our son, doing
                                                                                                                                                   the things of your landlord, you
                                                                                                                                               .","[136, 137, 138, 139, 140, 141, 142, 143, 144, 145, 146]"
"60 Originally           the Russian    loan naoborot;             also in the next sentence.
61 Between the sentences 14 and 15 the following dialogue proceeded: “taxa qada?"", ""taxol""
The narrator asked ‘To write this?’ (‘Can I tell a story like that?'). Another woman said: ‘Write i
(Tell it, go ahead’). ‘Write’ refers to the tape recording.
62 Originally tadigun                 lute       axu, in which Avar tadigun, Russian lute, and Bezhta axu all
mean ‘good, best’.                                  .
63        Originally    paslednoe      zamanli,          with    Russian        poslednoe       ‘final, latest’.
           Grammar    of Hunzib                                                                                                                                                                                                              Text 18 185
 184 AText 18 is a story told by Samsijat Turieva from Tijadal'.                                                                            balXo      boAu         ‘adam-li-l       buxii        deno      y-dq-oA   beterhan-li-g         nisa-n       li,   “itil
                                                                                                                                      suk’u-l dibira-1 di-go badaa-s                       roZe_ nis.""
 1,   hds zuqu-n lo zuqu-n lo dibira.                                                                                                 “ha, r-xq-oA     Zede.A.do  ma                       nis-o,   “da  dibi    Xuqu-n   y-dca-%                   zag-do,
 2.   bercinab age-n-Zun maduhan-no zuqu-n lo oAuw-s.                                                                                 bercinab        lo      nis-Co     zag-do,         di?fi ma-n     ca    Xuqu-n,   di-do-x,                   na ma
 3.   maduhan-li-da-«   maha-X Ai zuqu-n got’, boAu dibira-da-«                                                    i       zuqu-n-    diye    beterhan             goylXo"".""
      li                                                                                                                              “hida    éXe          diba    beterhan,       di?i      Aazi=r=uw-o,       da     naa~é,""     nisa-n        dibira-lo-
 4.   At    rez      diya      nii-~      zuqu-n         lo    maduhan-li-s            age.                                           n   nisa-n      li.
 5.   Xor.do      qogo-o-Xi-n64             nac'a-n-no_         dibira-l_nis-to               zuqu-n        lo,    ""way      hidil    “diye    beterhan             gayl¥o, na ma,"" nisan                  li   dibira-g     odu      agq-a-l.
      bercinab      Sadim          lo    mea;    hidil        Kott.u     Sadém          lo     ma;        way,     su       Xuqu-n-   éXen      lo bad             maduhan ‘Soloqanab.
      y-ac’a_ma.""                                                                                                                     ""diye      beterhan            hingod       niyo        di   pulanab       mitax-x      éXe-r        praktika-li-i,
 6.   waXo    y-iq-&          ohu-g         ag    Agas-%o        zuqu-n         lo,     agaa-s       Zo      nisan.                   boco     4q-at,         dawdy      il-da-«       na      ma_hinéod."" 1.   one    be-GER         be/1        be-GER      be/1        mullah/1.                                                             in.the.end  this/OBL    person-OBL-ERG home’    back    2-come-WHEN
2.    beautiful      wife/2-AND-WITH                     neighbour/1-AND                 be-GER            be/1_        that/OBL-     husband-OBL-AD   say-GER be/5 old man-ERG    mullah-ERG   me/OBL-AD
      GEN.                                                                                                                            so-GEN        word/5           say-PRES.
3.    neighbour-OBL-APPR-DAT                         courtyard-SUP                    water/5             be-GER         _ be.not__   [interj.]  5-happen-WHEN __                      this.time   you   say-IMP                    me _         you/DAT
      this/OBL       mullah-APPR-DAT                water/5            be-GER         be/5.                                           be.beautiful-GER 2-see-PRES                      appear.to.be-COND  beautiful                 be/2          say-PRES
4.    water/5      5-take-INF           BEN      come/2-PRES             be-GER          be/2        neighbour-OBL-GEN |              appear.to.be-COND                  me/DAT    you-AND_ i-see-PRES   be.beautiful-GER
      wife/2.                                                                                                                         me/OBL-APPR-DAT                   come/1-IMP you me/GEN husband/1_ if.not.being.
5.    upstairs house-DAT-TRANS-AND          look/1-GER-AND ( mullah-ERG  say-PRES                                                     when   1-go-PRES  you/GEN  husband/1    me/DAT    let.know/5-IMP                                                   me
      be-GER be/1     [interj.] how.much     beautiful person be/2 you how.much                                                       come/1-PRES say-GER mullah-ERG-AND - say-GER be/5.
      good person be/2 you [interj.] how be.beautiful-GER 2-see-PRES you.                                                             me/GEN   husband/1 if.not.be                           come/1-IMP         you     say-GER        be/5        mullah-
6.    always   2-come-AOR       that/OBL-AD    that/1  talk-PRES be-GER be/1    so-                                                   AD that/OBL wife-OBL-ERG.
      GEN       thing/5       say-GER.                                                                                                1-go-GER be/1 this/1 neighbour/1 young.
                                                                                                                                      me/GEN     husband/1   today where INDEF  some  place/OBL-DAT    1-go-
1,    Once upon a time there was a mullah.                                                                                            PRET   training-OBL-DAT month/4 1-come-PRES-NEG   let's we/OBL-APPR-
2.    He had a neighbour with a beautiful wife.                                                                                       DAT come/1-IMP you today.
3.    In the neighbour's courtyard was no water, at the mullah's there was water.
4.    The neighbour's wife came often to fetch water.                                                                                 In the end, the woman said to her husband when she came back home, ‘That
5.    Looking from the second floor of the house the mullah said ‘Mee, what                                                      a    old mullah says such things to me.'
      beautiful wife you are, oh, what a good wife you are, my, I like you.’                                                          ‘Aha, when it happens again, then say, ""If you like me, if you say that I am
6.    Always when she came, he said such things to her.                                                                               pretty, then I like you too. Come to me whenever my husband is not at
                                                                                                                                      home"".'                                       .
                                                                                                                                      ‘When    your         husband     leaves, let me         know     and I will come,          the mullah said.
                                                                                                                                      ‘When    my     husband          will not be there, come,’            said the woman          to the mullah.
                                                                                                                                      The young neighbour went away.
                                                                                                                                      ‘My husband has gone today to a certain place for training, he will not come
                                                                                                                                      back    for a month,           come      on, come       today    to our place.'","[102, 103]"
"25 Originally atdyxatbuwog
                           ,      also in the next sentence,
26 Originally Russian jaStik was                             with Russian otdyxat""rest'.
                                            used instead of quti.
                       160 A Grammar                             of                     ;
                                                         ar of            Hunzib
                                                                                                                                                                                                                                                                                                                                                            Text 12 161
                                 sok                        nt                  bodu
                      13.        ac-oA                                                             kidbot,                    na,        ditt      ro icb-uw-o,
                                                    nison                 Jj                                                                                             buw-in                  tik
                     4,          bist                     oe                    =                     i          4                         i nis                                                                             wah,""    oAu-l_                pikru-
                                                                                              | do        iXe-k'-to ,""              Ke           on                                                                                                                        b-uwo-n           lo,               “ya=beterhan=allah
                                                                                                                                                        li                                                                                                                                                                                     ,    di-do
                                                                      ;                                                                                                                                                     roxi=b=uwo-r,""""                                                                                                                aq-a-l
                                h                                                   e                                                                                                                                                                       Xe     nisa-n,
                                                                                             nis .           .                                                                                                                                                                    “nif     b-uwo-r               sa-l«
                                                                                                a-n li,                     ""bodu        zaX ,
                                                                                                                                                                                                                                                                                                                                di,        zuqu-r.u-n zuq-is.u-n
                                                                                                                                            ay-n_        dibLsi   nik-to,""""         ke      nisa-y                          diti_    r-iq-at,"",       Xe         nisan.
                     15.            vey
                                hitve-n          Io xa ag.                                                                                                                                                                  “ilbis-li-l_      miqdr-Xo             y-eZe-to-s        age,""           ke        nisa-n         li,     ""axk.el       quti-lx-«        &édu-n
                     16.        &Xen           Io OAu-dar,                          K’arke-n27                                                                                                                             gil-en,          oA.el
                                                                                                                 lo         oAu-gur                                                                                                                   quti-le-x-s giSo-n                    y-ahu-n lo                    raSal-li-X              Zu-n    ut-un       agi-s
                 17.            aq-
                 18             Koohu
                                               b,
                                                    im      xita,fxen                        xox-Xo1             any
                                                                                                                 &Xe -n                  °                                                                                 aqa-n           di-gur     roXi=b=uwo-r,"" Xe                     nisa-n li.
                                                                                                                                lo       bad .                                                                     9.      “agil       cumi=y=uwo-do.n                     bodu          cuyab            Zo     y-et-is,           diye      payda        gaé.""
                 19.         kir ‘a=m=  rmeuen                             i arcPe
                                                                                 e-n-no _ ae   wo-] n                           lo er okwagl                                                           L2
                                                                                                                                                                                                                   3,
                                                                                           ilbis-li                            lid                 Zo        rok’o len        ¢                                            “deno28           diye age y-aq'a-<,"""" ke nisa-n.
                               iqdr -x;                                     an:
                                                                                                                                                                                                       eB          j                          ap      ws
                             migér-       Xo            gul-un,             _ilb    is       m-eXe-n                  Jo,                                         .           éd                 ~                   4.    béddo-n            éXe-n Zini-s aqe-n        .     ¥
                                                                                                                                                                                                                                                                    y-aq'a-n ete -n                                     lo.
                                                                                                                                                                                   uw     gul “                           bitrab           xabér      lo.                  q         yod
                13.         mee            EN               say-GER                         be/5          this/OBL              girl-OBL-ERG
                            m     €.love-IMP                                                                                                                 come/1-IMP                                       20.          [interj.]
                                                                  4-do-GERN IF demon
                                                                                     -OBL-AD-AND                                                                                                                                            that/OBL-ERG                  thought/4          4-do-GER                be/4             my.goodness            me/OBL-
                                U-~CAUS-PRES                       Q say-GER be/5.                                                                           say-GER     you                                               INS _ wife-OBL-ERG                        make.love-PRET                        Q      say-GER                  shame/4          4-do-PRET
                4.          QO4-do- GER m IF bus
                                  mape        Q                            sa Y-GER                  be/5                                                                “med                                              who/OBL-ERG                      INDEF              be-PPT-AND                  be-PPTN-AND
                                                                                                                  this/4
                                                                                                                    i s/              4 /4-AND
                                                                                                                                     ting                                                                                                                                                                                                    me/DAT_            5-know-
                                                                                                                                                              you/DAT              i
                                                                                                                                                                                  give-P RES                               PRES-NEG Q    say-GER.
               15.         fear-GER be/1 surely
                                                    that/1.                                                                                                                                                                demon-OBL-ERG    back-SUP                              2-take-PRES-GEN                             wife/2         Q_      say-GER_
              16.          1-g0-GER be/1 th                                                                                                                                                                                                                                                                                                                          be/5
                                            at/OBL-ALL wander                                                                                                                                                              seven/OBL.              trunk-OBL-DAT                 inside-AND                    put/2-GER              seven/OBL            trunk-OBL-
              17,           1-
                           ra      - WHEN      .                 -GER be/1 that
                                             this/1     back 1-turn-GER           /OBL-COM.                                                                                                                                DAT-ELA             outside-AND                 2-take-GER
                                                                         tree-SUP    1-go-GER                                                                                             be/}                                                                                                       be/2           border-OBL-SUP                       self-AND       1-
                                                                                                                                                                                                                           sleep-GER            there-ELA            1-lead-GER              me/OBL-COM                             make.love-PRET              Qs
          18,                                       .                                                                                                                                                                                                                                                                                                                 say-
                                                                                                                                                                                                                           GER       be/5.
          19,              tumaround ee                     ee                 ae           tack            ough                     4-do-GER           be/4      that/OBL-ERG                              (22.           thatmuch            keep/2-CONC                     that/2       female              thing/5             2-stay-PRETN             me/GEN
                       thing/5 5-gather-G
                       4-g0-GER be/4,     ER inside                                                          eer    en     OBL-ERG                               every                  that/5              -—S—sprofit/4                   be.not.
                                                                                                          put/5-GER  back-SUP                            put/5S-GER               demon/4_                                 back      me/GEN             wife/2            2-lead-PRES            Q         say-GER.
      13.                                                                                                                                                                                                                 back-AND    1-go-GER                       self/OBL-GEN                    wife/2-AND                      2-lead-GER
                      When she saw himi                                                                                                                                                                                                                                                                                                                    1-stay-GER
                                           , she saiid, ‘Come                                                                                                                                                             be/1.
                      will have you killed                       and make love to
                                            , Saying it to the                    me, if you will
                                                                demon,' she said.                   not, I                                                                                                                true story/4 be/4.
         4.            ‘Tf you do, I Shall                                           .
                                           give you this ring,’                                   a
     15.              And he bec                                she said
                                               ame afraid,                                                                                                                                                                ‘Gee,’ he thought, ‘My goodness, my wife committed: adultery,
     .               and                                                                                                                                                                                                                                                                       ’ he’ said,
                                 he went down
                                         to her and went for                                                                                                                                                              ‘someone disgraced her, whether it happened or not, I do not know,’
     Me           “ er this had happen                           a walk with her                                                                                                                                                                                                                   he said.
                                         ed to him, he return                                                                                                                                                             ‘Although the demon carried his wife on his back,’ he said, 'having
 .                                                               ed and went back up                                                                                                                                                                                                             put her in
                    aving gone into the                                                 into the t                                                                                                                        seven trunks, having taken her out. of them, he himself sleeping
                                           tree, he thought it                                                                                                                                                                                                                                 next to her,
          .      Having turned Ove
                 Ha                                              ove r.
                                      r and gotten up,                                          vm                                                                                                                        nevertheless she committed adultery, having led me away from
                 it in the trunk, put                      the demon gathered                                                                                                                                                                                                              there.’
                                       it on his back and                        ey,     i                                                                                                                                ‘Although he hid her so well, that woman did not stop, I am
                                                              went on.                                                                                                                                                                                                                  helpless.""
                                                                                     inns: and ms                                                                                                                         ‘I will take my            wife back,' he said.
                                                                                                                                                                                                                          Having returned, he married her again.
                                                                                                                                                                                                             25.          This is a true story.","[90, 91]"
"                                                                                                                                                            Aidbos is an attributive noun to hukmu.
                                                       zudun lo, qanun isna, dan xan ba
          101 Originally zuqun lo qanu xan, qanun isna                                                                                                       Originally yaqiA, kidbodar meXen lo xanlid, xanlig nisan li “didar miyo balla""
          xan,     ile isna       lo, which       was     simplified.
                                                                                                                                                              s-an “Aonan miyo didar"" Xe nisan li, miyen lo Aanan, which was simplified.
          102     For     the expression         diti-s   di?i, see 4.2.1.
                                  of Hunzib
                                                                                                                                                                                                                                                Text 23 247
246 A          Grammar
                                                                                       y-at-i?"";   ""y-at"";    dibi-n    y-                   eklo-n           quti=b=uwo-n           lo bazar-li-i-s      giSo-ba-k-&&
14.          “dibi y-at-i da?"" Xe               nise-n li,      “y-at"";       “dibi                                                                                                                                          dandiAezi=b=aq-4106,
                                                     .                                                                                        arto      aqer.u ba?i ege,""              Xe nisa-n li, “ile m-aqe-Zor.""
             at-i?""; “y-at.""
                                                                   li.                                                                       éXe-n_      an
                                                                                                                                                         bazar-li-i aq-oA                         qq-o-l
                                                                                                                                                                                        bi&3u_—iq’d’     b-ox-on  lo his                      gaba_          ’
                                                                                                                                                                                                                                                          ac’a.n
15.          ""y-at-oA, r-och-o lati,""            xe nisan
                                                         5 li Zini-s lati bad prosto.
16.          seh Xodo-s lati r-xhu-k-en li, BiXel-en10
                                                       it qurus okro nik-an li.                                                              oxke-s       éXe-n     lo,     h3s   mut'u      b-ox-on      lo.
17.          lati SiXel-en, k&-y-n_ sa.sa.sid-go has=V
                                                     oAu-u.""                                                                                 bissu iler-kéar &Xen-no b-ox-on lo his @§ has=Cit’ quru-no nik-on.
18.          “hasetit dibi, has=it’ dibi, h3s=@it’
                                                                                                                                             m-eXe-n m-age-n lo rafal-li-X m-aq-oA nisa-n li, “ma iyo r-ox-or?""
 19.         ""m-eXe,"" Ke nisa-n li, “bazar-li-i.""                                                                      Zo"",
                                              li, ""h3s=@it   qurus-bo-s                            baha      lod.er                          “allah,     da     yo-bodu       gaba      b-ox-or,""    Xe     nis-an;   ""caq     Kot’        r-oqu-n_       i107.""
 20.         “h3s Zo r-ox-0,"". ke nisan
                                                                                        nisa-n.
                                   “rodu-r     oZ-dii     da   age       nii<,""   Xe                                                       . ‘ma       8iyo     r-ox-or?""
             ke     nisan,
 21.         m-eXen          lo     Acwno-n_    bazar-li-i.                                                                                  three/OBL-ERG-AND                promise-GER           be/h pl     bazar-OBL-DAT-ELA                     i
                                                                    2-love-PRES you/DAT                                                      INCH-GLOC
 14.         you/DAT     2-love-PRES-INT me Q_ say-GER be/5                                                                                                 _gather/hpl-INF.                                                                    mune
                                                     AND   2-lov e-PRE S-INT 2-love-PRES.                                                    before 1.1-come-PPT    h ere 1-stay-PRES
                                                                                                                                                                             -stay-                        Q_   say-GER        be/5        we _ hpl-come-
             2-love-PRES-INT 2-love-PRES you/DAT-
 15.         2-love- WHEN    5-take-IMP clothes/5 Q say-GER be/5.
                                                               be/5      put.on-GER   be/5                                                   1-go-GER bazar-OBL-DAT 1-come-WHEN
 16.         all   above-ELA      clothes/5 5-take-CAUS-GER                                                                                                                           very 1-big-OBL-ERG 4-buy-GER
                                                     .                                                                                       be/4 one carpet/4 ten unit/5 give-GER be/5.
             self/OBL-GEN clothes/5 other/5 simple                                  undred
                                                     hand-DAT-AND _ one.each/OBL-AD                          one.h                           1-middle-GEN 1-go-GER be/1 one mirror/4 4-buy-GER be/4.
  17.         clothes/5 | put.on-GER
                                give-GER be/5.                                                                                               very   1-small-very   1-go-GER-AND   4-buy-GER    be/4    one   apple/4
              roubl/5 money/5                                                                                   that/OBL-
                                       one.hundred                          you/DAT         one-hundred                                      one.hundred rouble/5-AND give-GER.
  18.         onehundred   you/DAT
                                                                                                                                             hpl-go-GER   hpl-come-GER  be/hpl border-OBL-SUP   hpl-come-WHEN | say-
              DAT.
                                                     L-DAT.                                                                                  GER be/5 you what 5-buy-PRET.
  19.         hpl-go-IMP Q_ say-GER be/5 bazar-OB
                                  5-buy-IMP  Q say-GER   be/5    one. hundred    roubl-GEN                                                   God/1 me ANAPH-this/4                        arpet/4 4-buy-PRET       GER very good
  20.         one     thing/5
                                                         5-bring-PPT    boy- OBL- DAT                                                       5-happen-GER be/5.                                        ¥      Q say
              price/4     being/4    thing/5 Q say-GER
               wife/2        come/2-PRES         Q      say-GER.                                                                            you what 5-buy-PRET.
      21.      hpl-go-GER            be/hpl    three AND           bazar-OBL-DAT.
                                                                                                                                            mk aagreed
                                                                                                                                            They                  to meet     each     other at the place         where      they should         leave the
                                                             'I do’; ‘Do you love me?’ 'I do.
      14.         ‘Do you love me?’ I do’; ‘Do you love me?’                                                                  _
                                                            s,’ she said.                                                                   ‘The one who          comes     first waits here,' they said, ‘until we
                  'If you all love me, take off your clothe
                                                                                                                                                                                                                               come.'
      15.
                                                            s and she dressed them in othe                                        4.        Having gone, the eldest one bought a carpet, when he came onto the market
      16.         She made them take off their upper clothe
                                                                                                                                            paying 10 ten-rouble coupures.
                  simple clothes.
                                                       them each 100 roubles in their ha                                               .    The middle one went and bought a mirror.
       17.        When she had dressed them, she gave
                                                    for you and one hundred for him.'                                             :         ai youngest one bought an apple for one hundred rouble.
       18.        ‘One hundred for you, one hundred
                                                                                                                                       .       ey went and they came, , and havin g arrived
                                                                                                                                                                                       i    at the edge (of th
       19.        ‘Go;   she said, 'to the market.’
                                                        who brings something for the price                                                  they said ‘What have you bought?’                                                   °
       20.        ‘Buy something; I shall marry the boy                                                                                                                                                                                         ® marie
                                                                                                                                            ""My God, "" I bought this carpet,’, he said; ; ‘Well done,’ (th                          id).
                  one hundred roubles.’
                                                                                                                                            ‘What did you buy?’                                                           “yea
       21.        The three went to the market.","[133, 134]"
"9 This Proverb refers to touchy
                                persons: you always step on
10 4 good girl does not leave                                their toes.                                                                                                                                                                          .
                                her village to marry a boy from.                                                                                                                                                                                 my
11 ‘Beforehand you                                                another village.’                            —
                          never know how      a Person, a child will deve
                                                                          lop.                                 12 humer        ‘face’ is a loan from              Avar;    the Hunzib        word                       i
                                                                                                                                                                                                       mot'o""oi is considered    too rough        to be used
                                                                                                               here.
                                                                                                                                                                                                                                                         Text 9 151
                              of Hunzib
         hidanoz            ek'd.u        xdxe      Xisaa-n        m-aqu=tuc-dys.                                                 sid-kor-o-l        nisa-n         li,     “il-do   obu-s         zuqu-n            li,"" ze            nisan      li,      atalaan-
         nemsi-yo-d           afa-la-a-X gét'i-s para                   b-ch-6q13,                                                xa, ag-ra-s             qecen    zuq-oh,   ""“bodu     raSal-li-i-s   odu      rafal-li-i m-aqe-tor
         req-is Zo                                                                                                                Zide-s Sugu              m-eXe-n,""   Xe  nisan    li,    “boAu     rafal-li-i   kubazi=b=aqu-r.u,
                              r-uw-ft r-eé.anl4,
                                                                                                                                  ou     raval-li-i m-aq-oA  diya   ier   b-uwo,""                                            Xe      nisa-n,        “agil       r-ixal
         always curved tree/4 stretch-GER 4-straighten/4-FUTN.                                                                    karawan.saréy li,"" Xe nisa-n, ""“Zide-d «bu-s.""
         needle-OBL-INS ear-OBL-DAT-TRANS material-GEN piece/4                                             4-take-IMPN.           “ah, bal Siyo r-oq-6r?"" nisan li badu-Aor-ol
       - 5S-can-PPTN thing/5 5-do-GERN 5-let/IMP.                                                                                 odu-l        n-ac’sy!8      nisa-n,         “ido       iyu-s     zuqu-r,""             Xe        nisa-n     li,   “has-a-s      has
                                                                                                                                   r-oc-to-s      mul       deno_         béd.do.""
         A curved tree which is stretched won't become straight.
                                                                                                                                  bed      odAu-Aor-o-l            nisa-n       li   bodu-g,           “niyo         zuq'u-r         gul-o         ogu       b-iqq.u
         Don't pull a piece of material through a needle's eye!9,                                                                                                                                                            zuq'u-r?""
                                                                                                                                   mul     miz-do         iyu-l?      niyo      gul-un      cumi=b=uwo~
 11.     Don't do what                you are unable       to dol6,
                                  ”                                                                                               one/OBL-very-OBL-ERG   say-GER   be/5  we/OBL-INS     father-GEN be-GER
                                                                                                                                  be/5   Q_  say-GER   be/5    1-deceive-AP-GER     surely _ that-PL-GEN
                                                                                                                                   competition/4              be-WHEN                 this/OBL            border-OBL-DAT-ELA _ that/OBL
                                                            &
                                                                                                                                  order-OBL-DAT                    4-come-UNTIL              self/PL/OBL-GEN                       mare/4          4-go-GER         Q
Text 9 is a joke told by DZamaludin Atranaliev from Stal'skoe.                                                                     say-GER        be/5       this/OBL            border-OBL-DAT                 be.inseminated/4-PPT                      that/OBL
                                                                                                                                  border-OBL-DAT                   4-come-WHEN                   BEN           foal/4         4-do-PRES            Q_       say-GER
1.       qan.u       b-iq=b=iqq.u            xabér       m-iyeto-s            suk’a-ba       dandilizi=n=b=aqu-n-nol7              thatmuch          5-long               caravanserai/5          be/5          Q_      say-GER _ self/PL/OBL-INS
         sid-i-yax          his       b-iyé.Z-a,      m-iye-n          lo    bal-la-l      heresi=xabar,    b-at'a-la-baa-n        father-GEN.
        sid-go       has.                                                                                                          [interj.]     this/5       what          5-happen-FUT               say-GER           be/5           other/OBL-very-OBL-
                                                                                                                                   ERG.
        two      4-very.big            story/4      4-send-PRES-GEN               man/1-PL        gather/hpl-GER-AND               that/OBL-ERG             5-appear say-GER   we/OBL-INS    mother-GEN    be-PRET Q
        one/OBL-OBL-COMP one hpl-conquer/PL-INF 4-send-GER be/4                                                    this-PL-        say-GER   be/5            sky-OBL-GEN   cloud/5  5-chase-PRES-GEN    besom/4   back
        ERG untruestory/4 hpl-deceive-AP-PL-GER one/OBL-AD one.
                                                                                                                                   back.
        Two great story-tellers came together to compete with one another and they                                                 then        that/OBL-very-OBL-ERG   say-GER be/5    this/OBL-AD                                                  where be-
        told a story, a lie, to make a fool of each other.                                                                         PRET         put/4-PRES   that/4 4big besom/4    youP/OBL-INS                                                    mother-ERG
                                                                                                                                   where        put/4-GER           keep/4-PRES           be-PRET.                                                                    :                                                                                                                                   One said 'My father,’ he said, lying, for it was a competition, ‘before a mare
                                                                                                                                   went from one side to the other side,’ he said, ‘just having become pregnant
                                                                                                                                   on the one side, she gave birth to a foal by the time she reached the other
                                                                                                                                   side,’ he said, 'so long was                  that caravanserai             of my         father.’
                                                                                                                                   ‘Oh, that is nothing,’ said the other one.
                                                                                                                                   He said, ‘My mother had a besom                           to chase           the clouds from the sky, to and
13 Originally §&'is          kusok      rahaq, with Russian kusok               ‘piece’.                                           fro.
14 ye&an      is a short form of r-et=a=n=iy-o,                 see 5.6.7.                                                         The other said, ‘Where did your mother put that large besom? where did she
15 ‘Don't make something big from something small.’                                                                                keep it?'
16 Literally: ‘an impossible thing not doing it leave it’.
17 The -n in dandiNizi=n=b=aqu-n-no is the coordination suffix which can be inserted between
the Avar loan verb          and   the Hunzib       intransitive verb, see 3.6.4.                                              18 For acy, see 5.8.
                152 A       Grammar          of Hunzib
                                                                                                                                                                                                                                                                      Text 10 153
            6.           “miz-do obu-d karawan.sara
                                                    y-li-i                      édu      Zuq'u-r,""""       ke
           7.            agi Zen lo xa.                                                                         nisa-n.
                                                                                                                                                                  agaa           .
                                                                                                                                                                           codor.sa         ogu       b-oxé-ft’   b-«q-f\19,     b-oxée-n         lo          qoqla   eq          deno
            6.        youP/OBL-INS               father-INS          caravanserai-OBL-DAT
                      GER.                                                                                  inside        be-PRET       Q      Say.               a,                 kira    dq'-od      eZeri@’-en    m-ace-k-an        lo    ké&-y          qogla   oAu-u.
            7.        there       now-AND          be/4                                                                                                           —_        ke nisa-n li, ""da                  b-oxée-r,"" Ke ween
                                                              surely.
                                                                                                                                                                | ""ma   qoqla-g tac’-ft du-go                 toxexc’a,"" ke nisa-n li.
           6.        ‘Tt was in your father's stabl                                                                                                                                                                         ag.
                                                    e,’ he said.                                                                                                 “taac-oA diya xiku gaysu                      zag-an    lo
           7.        And there it surely is unti                                                                                                                 _sisor    ag-ra-s     iZe-ru     aqu-r
                                                 l this day.                                                                                                                                                  guhlaq    bed?                                                                                                                                                                  so      strenuous         that/4       4-take-GERN           4-can-WHENN                    4-take-GER          be/4
            Text 10 is a joke told by                                                                                                                             egg/4 bird/4 back throw/4-CAUS-GERN.
                                      Diamaludin Atranaliev from                                                                                                                   under 1-come-WHEN    1-be.glad-GER   4-see-CAUS-GER
                                                                   Stal'skoe.                                                                                     4-take-GER-AND
            1    qan.u guhlaq zuqu-n lo                                                                                                                           be/4 hand/OBL-DAT egg/4 that/OBL-DAT.            av-GER
                                             sid-i-yown his i%e-ru,
           2.    sid-      Rar-o-l         nisa-ri i                                                                                                              look/1-IMP Q say-GER be/5 me 4take-PRET Q                                            say:    © GER        be/S.
                                                           agi Xodo Feq-i-d               bak’-loe-o-s         goqla_b-oxte-%                                                  look/1-GERN you/OBL-AD look/1-IMP                                       Q        say
                    Xe      nisa-n         ogu Ceq         b-ek’ed’-k’-{t’,                                                                 Zin-lo                yo tL egg-AD
                                                                                                                                                                           °
                                                                                                                                                                                                                                                                           that/ 1.
                                                                                                                                                                                                                                                                              |
                    “ol.l-o _ bah,          T-xq-6ys                                                                                                  |           look/1-WHEN   BEN                                  i
                                                                                                                                                                                                   trousers/3 _not.being appear.to.be-GER
                                                                                                                                                                                                                          Pree Tet         be/1
                                                                                                                                                                                                                                          then
                                                           du-go,""      Xe     nisa-n_     baAu-kar-o-].
                  » ""r-xq-éar"",                                                                                                                           42.     which that-PL-GEN               1-conquer-PPT 1-happen-
                    ""r-aq-oA, . &Xe
       oS
                                              b-oxé-o,""""      ke     nisa-n.
                   oAu-l                                                                                                                                          So concentrating, fearing that he could not take it, he took the egg without
                               éXe-n-no         ogu        qoqla     b-oxé-4,      ag      &X-o1,         éXe-n      lo     bodu-l                                causing the bird to stir.
                   b-oxée-n          lo.                                                                                                 qoqla_
                                                                                                                                                                  Having taken it, he came down and hap pily showed the egg in his hand to
                   two thief/1 be-GER be/1                                                                                                                        him.
      a)
                                             one/OBL-OBL-COMP         one
      2.           one/OBL-very-OBL-ERG                                                                          1-conquer-PPT.                           9.                     id, ' I too k it.'
                                                                                                                                                                  ‘Look, ' he said,                                        .        .
                                         Say-GER     be/5    there above
                   OBL-DAT-ELA                                                                                   bird-OBL-INS    nest-                __ 10.      ‘Do not look at the egg, look at yourself,’ he said.
                                  egg/4  4-take-PRES      self/OBL-ERG
                  bird/4 4-fly-CAUS-GERN.                                                                      Q    say-GER     that/4                   ll       When he looked, he appeared to be without trousers.
  3.              1-stop-IMP   Pleading _ 5-can-FUTN                                                                                                     12.      Which of them is the better thief?
                                                       you/OBL-AD                                     Q        say-GER
                  very-OBL-ERG.                                                                                                other/OBL-
 4.               5-can-FUT.
 5.               5-can-WHEN 1-go-IMP
                                           4-take-IMP Qs say-GER.
 6.               that/OBL-ERG     1-go-GER-AND _ that/4
                                                            egg/4                                   4-take-INF             that/1
                 WHEN          1-g0-GER          be/1       this/OBL-ERG
                                                                                                                                             ‘O-
                                                                                   egg/4       4take-GER             be/4,
 1.              Two thieves were overtr
                                         umping each other.
2.               One said that he could
                                          take that bird's egg                             from
                 without making her fly.                                                              the      nest above,          he said,
                 ‘Stop it, you cannot; the othe
Ow
                                                r said.
  :
                 T can.'
                Tf you
  i
                            can, go and         take it,’ he said.
             He      went     to take        the egg and when he
                                                                                                                                                          —
                                                                   went,                 he went       and      took it.                                  19 Literally: ‘for he was not able not taking it.'                        on.            .
                                                                                                                                                          20 deno ‘back’ and tut’ ‘throw’ are here combined in deno               tut’   ‘stir up’.
      154 A      Grammar      of Hunzib ‘Text 11 is a story told by Dzamaludin Atranaliev from Stal'skoe.                                                                                                                      li,   “eh,      oZ-di-i    iyu      y-at-&        ma      itox-ob      Gag.u,           da
                                                                                                                                                Sali-l     nis~to        zuqu-n
                                                                                                                                                                                                                                      ;           a
                                                                                                                                                uh-ob,""          nise-n.
     1.    zuqu-n      lo has         iyu-n «bu-n.                                                                                                                                                                                                              his     arto
                                                                                                                                                ag-ra-s  hida.no.z agaa-s xabér zuqu-n lo                                      b-xq~éo           sid-i-yax
     2.    ag-ra-s    zuqu-n         lo his Sologonab                   armiya-li-i-s       aqe-ru                                                                                                                                                                          |
                                                                                                         ozZe-n.                                                 d
                                                                                                                                                             b-atan  ziZide-e-s Zizide-e. _                                                              oy.
     3.    iyu=’xbu         zuqu-n                                                                                                              pu.wé&h-a
                                          lo     ko.wé&.ke-r-ar.                                                                                                                                                  o%-di-g      dere        ogi         pec li-Zur _ lot.sa,
                                                                                                                                                bed        h3s          wada       n-acdy           nisal-an
     4,    his     agi-d6     tax-li-X’        bok'on-a-a,       h3s      bavi-dé       tax-li-X’     bok’on-a-a__b-u.w«.t'-
                                                                                                                                                ""hinaa-s suk'u aq di,"" Xe nisa-n, ""Malakulmawt222""                                                         ;
           en     Zide-es?]      Zidee          xabarli-X        zuqu-n       lo     ag-ra.                                                                                                                                                       aq-éa,       he
           pec-li-gur qere
                                                                                                                                                bed o%-di-l nisan n-acdy, ""“m-oXaak-er heleku-hé.r                                                                    nisa-n,
                                      ete-n art'o-dé o%e-n zuqu-n lo.
     oS
           agral     niséo                                                                                                                       ""Malakulmawt"".
                                     zuqu-n    li Zu-ru_  ko.wa.k-oA, Sayat-lo                                                                                                                      lo.                                            ;       .            .
                                                                                                               n-ac’dy _ nis-to                                          -
                                                                                                                                                  Au-X ‘ bad-ra Aay gays-ar suka’a-ba bo.w&.zZ; -en
           zuqu-n ""Sali, ma itox-&                     o%-di-gur           abu       aq-d     diya,      da        y-uh-ob                                                                                                                       oze      giSo-ke-n     éXe-
           wax arto,"" nisa-n.
                                                                                                                             du-                 lena bo.wa.z-er m-ac-oA, ag-ra m-utaxx-«Sun bed
                                                                                                                                                 n       mriga-k-en            Zide-s     b-i?er       heleku-n     ogu      m-oxa.k-en            lo.
  1.       be-GER be/hpl one                    mother/2-AND father/1-AND.                                                                                                                                                            2-
                                                                                                                                                 Ali-ERG     say-PRES     be-GER    be/5    _[interj.]    boy-OBL-DAT    mother/2
  2.       that-PL-GEN  be-GER                   be/1  one young  army-OBL-DAT-ELA                                                                                                                                                ORES
                                                                                                                    1-come-PPT         _         want-AOR you stay-OPT alive me 1-die-OPT say-GER.
           boy/1-AND.                                                                                                                                                                                            be/4  “happen: ae
                                                                                                                                                 that-PL-GEN      always     so-GEN      story/4       be-GER
 3.        parents/hpl be-GER                  be/hpl_be.ill/PL-PPT-PL.                                                                                                                                                 hpl-want-
                                                                                                                                                 one/OBL-OBL-COMP             one     before        _hpl-die/PL-INF
 4.       one      there-APPR             ottoman-OBL-SUP                  corner-OBL-DAT                one         here-APPR     |             self/PL/OBL-DAT-ELA | self/PL    /OB  L-DAT.
          ottoman-OBL-SUP             corner-OBL-DAT hpl-sleep/PL-GER _ self/PL/OBL-DAT-ELA _                                                                                                                     down    there   stove-
                                                                                                                                                 then    one   day/5     5-appear   ask-GER       boy-OBL-AD
          self/PL/OBL-DAT             story-OBL-SUP be-GER be/hpl    that-PL.                                                                                                                                                                                   INDEF            Q
                                                                                                                                                 OBL-COM                 while.being/1               how-GEN        man/1        1-happen-PRES
 5.       stove-OBL-COM               down         l-stay-GER             before-APPR               boy/1-AND                                                                                                                                            .
                                                                                                                         be-GER                  say-GER Malakulmawt.
          be/1.                                                                                                                                                                                                                                                     1-happen
                                                                                                                                                 then boy-OBL-ERG     say-GER 5-appear                               4-pluck-PPT               cock/4-alike
 6.       that-PL-ERG         say-PRES           be-GER         be/5      self-PL     be.ill/PL-WHEN               Ayshat-ERG                    FUT Q_ say-GER Malakulmawt.
          5-appear      say-PRES           be-GER         Ali     you       stay-AOR          boy-OBL-COM                                                                                                                                                      believe/PL-
                                                                                                                       §father/1                 that/OBL-SUP  this-PL consciousness/4                                not.being-PL             man/1-PL
          1-happen-INF         BEN        me      2-die-OPT            you/OBL-COMP             before        say-GER.                            GER be/hpl.
          There was a mother and a father.                                                                                                        that-PL believe/PL-PPT   hpl-see-WHEN    that-PL_   hpl-slumber-ASA    then
 Se |
          They also had a young son, just returned from the army.                                                                                 boy/1   outside-INCH-GER 1-go-GER    4-find-C  AUS-GER  _ self/PL/ OBL-GEN
3.        The parents were frequently ill.                                                                                                        4-small  cock/4AND that/4 4-pluck-GER be/4.
4.        They were chatting, one lying there in the corner on the ottoman,
                                                                            the other                                                                Ali said, 'No, a boy needs                     his mother,   let you be alive, let me                 die,’ he said.
          here in the corner on the ottoman.
                                                                                                                                                     There always used to be such a discussion (about each of them) wanting for
          The boy was sitting near the stove, in front of it.
iV)
                                                                                                                                                     himself to die first.                                                            7                                 .
6.        They    said, because        they were          ill, Ayshat        said,      ‘Ali, you      stay here       to be a                       Then one day they asked their son while he was sitting near the fire, ‘What
          father for your      son, let me         die first,’ she said.
                                                                                                                                                     kind of man should Malakulmawt be?' they said.                     .       4
                                                                                                                                                     Then the boy said, ‘He  looks   like a plucked cock, Malakulma wt,   he said.
                                                                                                                                                     These ignorant people believed him.
                                                                                                                                                     When he saw that they believed him, the boy went out, as soon as they fell
                                                                                                                                                     asleep, caught their own little cock and plucked it.","[85, 86, 87, 88]"
"
                                                                                                                                                ” For the attributive use of locative expressions, see 6.2.
                                                                                                                                                    "" fica is used as a historical present here, and        therefore translated as such; see 5.6.1.
Le
     92 A Grammar of Hunzib                                                                                                                                                                                                   Text 18 193        “suk'u      aq-A      naca,     cadil          suk'u    dca,""     ke     “agi   mito-x"".                                            “suk'tu   uhu-r   di    di-go?""     wada   xiSe%    diya     y-@Xen   haxu.k-en     lo.
        wan        b-ef      ke     maha-X         m-ica-r.u.                                                                               ""Zini-s   beterhan     lo,""   ke,   “qida-bo-d-no    ac’-an.""              ;
        r-oxte-n        Zu y-ut-&é gul-ur.u r-eterdax                           dg-no, topi-n       gat’ tut-un li.                        _egis y-iyaa-n lo, “Ze da su-y age y-ék-d, di?i suk’'u iq-a?""
        r-oxte-n        qer-o-X gul-un dég-no, “suk’u                          lo bai, nis-o         di-go,"" nisa-n                          “badil Kot't'tu ma, so-lx qida-bo-d ac-k’a-r, sa-le iXe-r?"" nisa-n li.
        eXen       lo      ito.                                                                                                              yo-bodu xabér lo xa, difi b-iq-at' tok’'ab Xodo-s.
        ag dibira qidabo-d-no       ac-an, Zini-i hillan b-uwo-ru b-aq-oA nis-4-n
                                                                                                                                            who 1-die-PRET  INDEF me/OBL-AD                      day/5      get.morning-PRES      BEN   2-
        hife-n,    nié  oqu-n, hdk’     rohit?   e&e-n  lo,  “iq-As   Zu   oAu_   aq-a-
                                                                                                                                            go-GER watch-GER be/2.
        ke.n.
                                                                                                                                            self/OBL-GEN         husband/1      be/1   Q_resin-OBL-INS-AND          1-be-filled-GER.
        Xap'un y-éXe-n bodu-l qam-i-i 6g-no n-iyaa-n_ li.
                                                                                                                                            there-ELA  2-cry-GER be/2       now     me      who/OBL-OBL-DAT    wife/2 2-go-
        uhu-n lo agi qere.
                                                      ,                                                                                     INF me/DAT     who 1-find-INF.
        who     1-happen-INF    have.to-PRES     black  man/1     1-see-PRES    Q_ the                                                      thismuch good you who/OBL-ERG                resin-OBL-INS 1-be.filled-CAUS-PRET
        place/OBL-DAT.                                                                                                                      who/OBL-ERG    1-kill-PRET    say-GER     be/5.
        dog/4-AND 4-bark-PRES                      Q      courtyard-SUP          4-tie-PPT.                                    |            ANAPH-this/4    story/4    be/4    surely     me/DAT     4know-PRES-NEG     more
        5-take-GER           self     2-sleep-GLOC             put/5-PPT          5-standing.upright           axe/5-AND               _     above-ELA.
        gun/5-AND            be.not     throw/5-GER              be/5.
                                                                                                                                            Who has died because of me?' and in the morning she went looking.
        5-take-GER           shoulder-OBL-SUP                  put/5-GER          axe/5-AND          who       be/1_    here
                                                                                                                                            ‘It is my own husband covered with resin.'
        say-IMP         me/OBL-AD             say-GER          2-go-GER         be/2    near.
                                                                                                                                            Then she cried 'whom will I marry now, who shall I find now?’
        that/1     mullah/1           resin-OBL-INS-AND                 1-be-filled-GER self/OBL-DAT trick /4
                                                                                                                                            ""You were so good, who has covered you with resin, who has killed you?’
                                                                                                                                   —
        AND        4-do-PPT           4-happen-WHEN                     say-INF-AND    fear-GER shame/4     iL
                                                                                                                                            she said.
        happen-GER  sound/5   5-take-GERN                               I-stay-GER        be/1      1-know-INTT          oat
                                                                                                                                            This is the story, I don't know more about it.
        that/OBL wife-OBL-DAT Q.                                                                                           |
        resolutely        2-go-GER          this/OBL-ERG            head-OBL-DAT               axe/5-AND        5-beat-GER
        be/5.
        1-die-GER          be/1     there      down.","[106, 107]"
"                                                                                            The Hunzib language has 27 consonants and 16 vowels. Like the other Tsezic
                                                                                            languages, Hunzib lacks an opposition of tense and lax consonants, in contrast with
                                                                                            Avar and the Andic languages. Word stress is generally linked to the prefinal
                                                                                            vowel of the word.",[193]
" With nouns the following information is given: noun
                                                          class (e.g. n4), translation,
 stem-extending oblique morpheme, plural suffix. If necessar
                                                             y. the genitive plural is
 also given. Examples:
                                                                            .
 acri                   n5 ‘granary of a mill’; -yo; -ya (meaning noun class 5,
                        oblique morpheme -yo, plural suffix -ya).
 acu                                    n4 ‘swallow’; -i; -ba; GENPL        4c-ba-s.",[150]
"
 75 Originally €Xe%, which is considered an obsolete form.
 76 A cinema would normally include some devices to put onto the chest, using the chest as |                                                                        “no in k’ar=no=m=uxe.l-en              is the      coordination      suffix.
 podiim.
206 A      Grammar          of Hunzib                                                                                                                                                                                                  Text 20 207
      “ha, Siyo r-qu-r?""                  Xe nisa-n li aq-a-l gurdelo-g.                                                xt 20 was told by Zagir M                               y from Maxatkala.
81.   “allah,  qat’agaw-li-l                Zo-n  r-xhu-n, diye  lati    r-xhu-n,                    oc-or     buhii.
      halid         aqe-r     ix-it,""    Xe   nisa-n   li,     “bavi.”                                                     h3s      miskin       suk'u      zuqu-n         lo.
      Ze      habsaSatiA.do             dahke-to-s/8         balinca-li-i    lo     gurdelo.                               oAu      miskin        suk'u-s         h3s     oZe     zuqu-n        lo     mugak-do.
                                                                                                                           ag     miskin          suk'u       akx-a-d           hore-«        éXe-n         lo    beterbaqi         b-uw-4      diya,
        [interj.]      what      5-happen-PRET          Q = say-GER               be/5    wife-OBL-ERG         m           xizan kikzi=b=uw-d diya.
        AD.                                                                                                                ag horo-x éX-oA, Sazdah-li-s                           axXalab      mote         zuqu-n       lo.
81.     God/1         bandit-OBL-ERG           thing/5-AND               5-take-GER       me/GEN         clothes/5         Surqi79       zuqu-n       lo ‘Sazdah-li-s.
        take-GER            1-chase-PRET       home-AND            hardly         1-come-PRET        1-kill-GERN           Surgi-lo-x«       @du         aq-odk         haywan-no           r-eZe-n     li,      ag     miskin      suku-n      iXe-n
        say-GER be/5              here.                                                                                  _ lo    ‘Sazdah-li-l.
82.     now untilnow              treat-PRES-GEN             hospital-OBL-DAT            be/1    mullah/1.                 ag buxii lod.er ifer oZe iq.la-n lo.
                                                                                                                           iq.J-oA iyu-g nisa-n li, ""diye abu niyo                                    éXer?""
80.     ‘Ah, what has happened?’ the wife said to the mullah.
81.     ‘My god, a bandit took my things, took my clothes,                                      chased   me   home, ]      one      poor     man/1          be-GER          be/1.
        hardly reached home without being killed,’ he said.                                                                that/OBL          poor        man-GEN           one      boy/1        be-GER          be/1     after-APPR.
82.     Until this day the mullah is being treated in the hospital.                                                        that/1          poor          man/1_           village-OBL-INS                cow-DAT                 1-go-GER       be/1
                                                                                                                           household/4 4-do-INF BEN family/4 bring.up/4-INF BEN.
                                                                                                                           that/1_ cow-DAT    1-go-WHEN dragon-OBL-GEN     joint place/4                                                      be-GER
                                                                                                                           be/4.
                                                                                                                           border/4 be-GER                  be/4        dragon-OBL-GEN.
                                                                                                                           border-OBL-DAT                  inside        1-come-WHEN                  attle/5-AND                5-take-GER     be/5
                                                                                                                           that/1      poor man/1 1-kill-GER be/1                              dragon-OBL-ERG.
                                                                                                                           that/1      home being/1 1-small boy/1                               1-grow.up-GER be/1.
                                                                                                                           1-grow.up-WHEN                   mother-AD              say-GER           be/5        me/GEN           father/1     where
                                                                                                                           1-go-PRET.","[113, 114]"
"
64 Originally qanusdo       etaZbx      XodoX     with Russian et&zZ ‘floor'.
 186 A      Grammar       of Hunzib                                                                                                                                                                                                                      Text 18 18713.    ""n-ug-A   kott.u   Zo-n_ r-aq-o,   @édawri, gudo=Zo,  n-uxe-n  _helaa-k-¢;                                                            do       rahay     n-exel-to-s       hadur        r-uwo-n,         qida      zuqu-n       lo         édu_     git-.ke-n,
       b=e3=xuk.i r-uw-4, b-et-4-n b-et-4, rak’Zey-no b-uw-d, dawady,"" ke                                                                    dil-o-s     rahay-n      gul-un.
       n.                                                                                                                                  nagah        diye     beterhan        aqed          bsti     Ze     nide,      ya    suku         di          aqed,    ma
 14.   “boAu-yax           di?i      r-atar           Zo      Siyo      r-«q-d,       ma      aq-a-a_      r-ige-k-&q,""                    c-A gaten ba?i tikaman-a-a édu ficu-laa,"" ke nisan li.
       nisan li oAu_              dibira-l.                                                                                                      ha,"" Xe nisan li boAu dibira-l, ""caqab mate hadur b-uwo-n.""
 15.   r-iqqd.u wes               meSok'i        r-ac-k’a-n           n-uxe-n         take-n,        aq-a-a_      badgo        lid         ida rahay n-exel-& dibi.""
       tuéxala       b-eZe-n         lo,      legu         r-eZe-n      li,     bolo-wa      r-uw.a-r-u%,             kot. Kot't             ef-en-no,  b-u.wét-a    zaman _ n-aq-oA, la®i66 Xodo-s r-chu-&  diya
       agaa-s      xo=ca           r-eZe-n      li,        xuk-A      diya      cundu        gino       b-eZe-n       lo,     éX          dibira-l,      Xodo       suxeni-yo-X          k’ot’-x-«-%'         badil-o-d        cuy-ii-X           Edu       naac’a-n
       lo      odu-da-«       ag      nise.                                                                                                beterhan       zuq'u-n     lo.
 16.   qanu_ bixe-s            wedra  qida git’kKe-n,                         b-ixe-ru      b-uwo-n,       cadil.u,         b-iq¢
                                                                                                                                           bove        lock/5       5-hang-PRES-GEN                   ready         5-make-GER              resin/4          be-GER
       quti zuqu-n            lo hadur b-uwo-n
                                                                                                                                          be/4 inside pour-GER thismuch-OBL-GEN lock/5-AND                                             _put/5-GER.
 13.   5-eat-INF   good    thing/5-AND         5-bring-IMP_     turkey/4    hen.thing/5                                                  ‘suddenly   me/GEN   husband/1  1-come-COND  here                                             now    night/5               or
       slaughter-GER    boil-CAUS-GER     food/5       5-do-INF     hpl-stay-INF-AND    h                                                who          INDEF      1-come-COND              you         1-see-INF        so.that.not          here          chest-OBL-
       stay-INF fun/4-AND     4-do-INF   let's    Q_   say-GER.                                                                          “DAT         inside 1-hide-AP-IMP              Q say-GER             be/5.
 14.   this/OBL-COMP      me/DAT     5-love-PPT       thing/5     what   5-happen-INF     y                                               [interj.]  [interj.] Q  say-GER be/5                                this/OBL          mullah-ERG_                 excellent
       wife-OBL-DAT                5-know-CAUS-IMPN                     Q_      say-GER      be/5       that/OBL            mulls          place/5 ready 5-do-GER.
       ERG.                                                                                                                                me. lock/5 5-hang-AOR you/DAT.
 15.   5-big     whole       bag/5           5-be.filled-CAUS-GER                  5-slaughter-GER             milk-GER                   hpl-eat-GER-AND                   hpl-sleep/PL-INF                 time/5        5-come-WHEN                     clothes/5
       OBL-DAT            secretly         every           sweets/4           4take-GER       be/4       fig/5        5-take-G            above-ELA            5-take.off-PRES          BEN       mullah-ERG            above         attic-OBL-SUP              hole-
       be/5      neck/4-PL            pl-do/PL-PPT                 very.good        so-GEN       meat.and.thelike/5                  §    OBL-DAT-TRANS               this.much-OBL-INS_                chink-OBL-DAT-TRANS                       inside      look/1-
       take-GER be/5 drink-INF                          BEN red wine/4                     4take-GER           be/4    1-go-GER            GER        husband/1       be-GER          be/1.
       be/1 that/OBL-APPR-DAT                          that/1 night/5.
 16.   two       measure/OBL-GEN                      bucket/4         resin/4        pour-GER          4-dilute-PPT          4-do-        She had prepared a lock to lock it. Having poured the resin in it, such a lock
       GER       black     4big        chest/4          be-GER         be/4        ready    4do-GER.                                       was placed on it.
                                                                                                                                           ‘If my husband or someone else suddenly comes here tonight, hide yourself
13.    ‘Bring something good to eat, goose, chicken, slaughtered and boiled, we                                                            here in the suitcase so that they won't see you,’ she said.
       sit and    eat, we         will make        pleasure, come,’ she said.                                                              ‘Aha,’ the mullah         said, ""You made            an excellent place.’
14.    ‘There is nothing             I would          like more        than this, don't let my                 wife know,’ the             T will lock you in.'
       mullah said.                                                                                                                        Having eaten, the time had come to go to bed. When the mullah was taking
15.    He took a whole bag filled (with things) slaughtered and milked, threadeg                                                           off his clothes, the husband                  was     looking       (at him)        from    the attic through                 a
       sweets and figs taken secretly from his wife, the best meat he took, red                                                            little hole, through a chink.
       to drink and he came to her at night.
16.    She had prepared a big suitcase, having poured two large buckets filled wi
       fluid black       resin into it.
65 bolowa       ruwaru    ‘having made necks' means                  ‘threaded’,                                                         Originally ret’el, a loan from       Avar,    which    was    corrected.
188 A    Grammar          of Hunzib
                                                                                                                                                                                                                                                                              Text 18 189
      oAu-l      la®i         r-chu-é         diya         maha-a-X               Xirdo        naan       Sci-i      40   n-iyaa-n_
                                                                                                                                                  ""diye     bodu            quti      S0?0-n       lo    ba?i        qida          lod.er.u            édu.""
      boAu-l.
                                                                                                                                                  ""daway,""         b-eZe-r           bad-ra-l       bodu        Ze      huni-l-Xo                    ma§Sina-n_b-ete-k-en.
      “suk’'u lo?"" nisa-n aq-a-l ik-oA.
                                                                                                                                                  ""b-ez-4,""       Ke,        “niyo        di    Sahar-bx-«             m-ac’a-k-4                diya.""
      ""da lo,"" nisa-n beterhan-li-l rode r-oxhu-n li.
                                                                                                                                                  ""peti     édu         @ag.u        Saytan       m-iga-n         lo        ilu-u.""
      “haxa, diye bet'erhan aqe, édu ek’e’’ bai.""
                                                                                                                                                  ""Saytan         m-ac-4           b-ataru         suku         zal-li-i           na,        niX-an       qurus-no_bilet-bo-x.""
      odu-l quti haval-an lo, bad @édu éXe-n lo.
                                                                                                                                                  “nu      ‘Sadam-la""              Xodo         Zax-en     gul-un             li         bad-ra-l         ba?i-n      agi-n      huni-ya-l-
      ""ba?ti    Edu      Siyo        li?""     ze      nisan          li    oAu_     dibira-l.
      “boAu-s         urgel      b-ox-&q'            ma,       édu        @Xe,      dca-k-an-sa           ac-&.""
                                                                                                                                                 Xo.
                                                                                                                                                  m-age-n ‘Sadam-la nuwéc’e-n lo,                                    aré-at’             ke      ag     b-ixe-r      qida-bo-x          édu-s
        ‘odo     ag      y-aqe-k-en                quti-lo-s         Scu-n        rahay        n-exel-en       li.
      béd.do                                                                                                                                      hinaa-n.
                   y-é%e-n-no               gqoqo-s        Scu       hiyaa-A,           “ha,    surba       deno_     naa-r?""
                                                                                                                                                  ar¢-it, aré-it, zurmundo bad-ra-l                                  bad           Xoq          arte-k-en          evterdxx-k-en         lo.
      that/OBL-ERG                   clothes/5              _5-take.off-PRES                   BEN         courtyard-DAT-TRA                     “eterdaa          etid ik-Gr,"" Xe nison li.
      downstairs              come/1-GER                    door-OBL-DAT                        thing/5        5-beat-GER               be
                                                                                                                                                 |me/GEN            this/4           chest/4       forget-GER               be/4              here     resin/4       being/4         inside.
      this/OBL-ERG.
                                                                                                                                                  let's    4-take-PRET                this-PL-ERG           this/4            now              road-OBL-SUP             car/4-AND              4
      who be/1 say-GER wife-OBL-ERG call-WHEN.
      me be/1 say-GER husband-OBL-ERG word/5 5-take-GER be/5.                                                                                     stay-CAUS-GER.
                                                                                                                                                  4take-INF             Q     where            INDEF       town-OBL-DAT                         4-see-CAUS-INF                BEN.
      quick me/GEN  husband/1 1-come-PRES inside 1-jump-IMP here.
                                                                                                                                                  here inside alive                   devil/4 4-catch-GER be/4 we/OBL-DAT.
      that/OBL-ERG              chest/4             lift.up-GER            be/4      this/1       inside      1-go-GER          be/1.
                                                                                                                                                  devil/4 4-see-INF                   4-love-PPT man/1   hall-OBL-DAT come/1-IMP                                                 give-GER
      here      inside        what          be/5      Q     say-GER              be/5      that/OBL          mullah-ERG.
      this/OBL-GEN               thought/4
                                                                                                                                                 _rouble/5-AND _ ticket-OBL-SUB.
                                                           4-take-IMPN              you        inside      1-go-IMP        1-be.clean.
                                                                                                                                                  come/hpl-IMP person-PL above write-GER put/5-GER be/5 this-PL-ERG
      CAUS-GER-SWITCH                        _1-be.clean-AOR.
                                                                                                                                                  here-AND there-AND road-PL-OBL-SUP.
      above       that/3        3-come-CAUS-GER                           chest-OBL-GEN               door/3-AND           lock/5            &
                                                                                                                                                  hpl-come-GER  person-PL look/hpl-GER  be/hpl  1-get.up-PRES-NEG Q
      hang-GER _ be/5.
                                                                                                                                                  that/1      4-dilute-PPT                resin-OBL-DAT                inside-ELA                    how-AND.
30.   back 2-go-GER-AND                        house-GEN                  door/3        open-WHEN             [interj.]   why           back
                                                                                                                                                  1-get.up-GERN     1-get.up-GERN by.force  this-PL-ERG this/1 upwards                                                                         1-
      come/1-PRET.
                                                                                                                                                  get.up-CAUS-GER 1-standing.upright-CAUS-GER be/1.
      While the mullah was taking his clothes off, the husband came down into                                                                     1-standing.upright 1-stay-CONDN 1-kill-FUT Q say-GER be/5.
      courtyard and knocked on the door.
                                                                                                                                                  T forgot to take my suitcase filled with resin.’
      When he called the woman said, ‘Who is there?'
                                                                                                                                                  ‘Come on.’ They took it, stopping a car on the road.
      ‘It is I,' the husband                answered.
                                                                                                                                                  ‘We will take it to town to show it.'
      ‘Quick, my man is coming, jump inside.'
                                                                                                                                                  ‘We caught a living devil here inside.'
      She lifted the suitcase (sc. the lid of the suitcase) and he went in.
                                                                                                                                             —
                                                                                                                                                  ‘Those who want to see a devil, come in, having paid a rouble for a ticket.’
      ""What is this inside?' the mullah said.
                                                                                                                                                  ‘Come people,’ they had written here and there in the streets.
      ‘Don't take it seriously, jump inside, after I have cleaned you, you                                                       will
                                                                                                                                                  The people came and looked. There was no way that he got up out of the
      clean again.'
                                                                                                                                                  resin.
      She closed the door of the suitcase and put the lock on it.
                                                                                                                                                  When he did not get up, they made him get up with force and put him in a
      When she opened the door, she said, ‘Ah, why did you come back?’
                                                                                                                                                  standing position.
                                                                                                                                                  ‘If you won't stand up, we will kill you,’ they said.
190 A       Grammar          of Hunzib                                                                                                                                                                                                                        Text 18 19140.   ixX-4     nis-oA,        hite-n          lo     Sadam-la-l-Xo.                                                                                   nigel naan,             xidaX-k-&       jiicu-laan     Al      ogel         wad-ii        diya      ak-a-a         Aaqe-n
      ba?i-do-n_         iixe-n-no,            agi-do-n         iixe-n-no,      balXo         bal      niyo-do        éX-4       iq:                 jo tixues.
      ag      itéo      aqe%          acerar           ‘adam-la      m-u.waite-n,            hiya.te-n,       b-e.yé&k-en                              ak-a-a Aq-oA,           pivka       aqu-n      beterhan-no               a?a-n    dibira         Zini-s,      dibira-s
      agi-X deno giSo fixe-n lo bad suku.                                                                                                              age zuqu-n lo buhii.
      niSod ficu-laa-n lo, niSe naan lo ak-a-d-do                                          Zided.                                                      bica-Xo-d67 mex-Xo XoXri-i y-ut-un zuqu-n lo, Zini-s Kod-a-s m-aqe-
      wexa-l-la-dar 4q-oA, dahab m-uq-4 ken-no                                             b-ok’o-n,      ""Zini-i      sahirdi                         ru ah beq-oA bokoladeru, sole di ogu m-ucu-dor Zini-s, b-sfe-
      uwo-r,         hilla         b-uwo-r,""         nisa-n,    xabar-no        m-iye-n_ lo.                                                           dor.
      niSe      naa-n         lo      xa,     niSe      naan      4dc-A      go@’.en “Vadam-la-la-a,              zat't’.u     «q-0)                   h3s      niSe     r-xkke       r-it-aAe-n      zaban=sa‘at               A.el-Xo-Aer.u       zag-an          li,      édu
      ag,     his-no          Zo      zuqun           gat’     mopu-x.                                                                                 ic’268      Xe     odu-u,      Zin-do     ah-lid       mat'a-X           deno     iixe=?axe-n         his          ‘Sadim      1-kill-INF        say-WHEN                    fear-GER     be/1     person-PL-OBL-SUP.                                                           8%
      here-APPR-AND                         1-turn-GER-AND                 there-APPR-AND                   1-turn-GER-ANDJ)                           become.night-AOR                come/1-GER               morning-INCH-AOR                        1-hide-AP-GER
      in.theend              this/1         where-APPR            1-go-INF          1-know-GERN             that/1_      near                          three/OBL          four/OBL         day-OBL-DAT             BEN          village-OBL-DAT             1-come-GER
      come-PRES               1-see-PPT-PL               person-PL         hpl-run/PL-GER                 fear/PL-GER             h                    be/1      far-ELA.
      fall/PL-GER be/hpl.                                                                                                                              village-OBL-DAT             1-come-WHEN              match/5        1-happen-GER                 husband/1 -AND
      there-TRANS back outside 1-turn-GER be/1  this/1 man/1.                                                                          |             1-lose-GER           mullah/1_        self/OBL-GEN            mullah-GEN              wife/2         be-GER           be/2
      by.day   1-hide-AP-GER be/1  night/5  come/1-GER   be/1_                                                      village-OBL            ||           home.
      CONT-APPR _ self/PL-INS.                                                                                                                          moon/OBL-SUP-INS   time-SUP                    verandah-DAT    2-sleep-GER be-GER be/2
      shepherd-PL-OBL-ALL    1-come-WHEN                                  little     4-eat-INF          food/4-AND             4ask                     self/OBL-GEN grape-OBL-GEN                     4-ripen-PPT orchard/4 4-happen-WHEN 4
      GER self/OBL-DAT trick/5                                   5-do-PRET           trick/4        4-do-PRET                say-G                      gather-TERM-PPT who/OBL-ERG                          INDEF         that/4       4-steal-PROH               self/OBL-
      story/4-AND 4-send-GER be/4.                                                                                                                      GEN 4-lose-PROH.
      night/5             come/1-GER                  be/1      surely        night/5           come/1-GER             1-see-              9.           one      night/5           5-middle         5-share-eTERM-GER                   time/5      _ three-SUP-alike
      so.that.not            person-PL-OBL-DAT                    naked       1-happen-WHEN                this/1        one-A                  _       appear.to.be-GER           be/5    inside     1-see-PRES           Q_     that/OBL-DAT              self/OBL-INS
      thing/5         be-GER           be.not         body-SUP.                                                                                         orchard-OBL-INS            beginning-SUP       back        1-strawl/1-GER            one        person       like.","[103, 104, 105, 106]"
"                                                                                                       Gratitude     is due      to several    scholars      in Moscow:               to Professor     G.A.    Klimov      (Institute
                                                                                                       of Linguistics of the Russian Academy                      of Sciences) for inviting me to Moscow and
British Library Cataloguing in     Publication Dat                                                     arranging the first opportunity for me to visit Daghestan; to Professor A.E. Kibrik
A catalogue record for this book                a                                                      (Moscow        State    University)         and     Dr.     S.V.        Kodzasov       (Institute       of   the     Russian
                                 is available from the British Library
Printed on chlorine-free paper
                                                                                                                                                                                      ContentsLanguage) for sharing their enormous                fieldwork experience in Daghestan with m
and    to Dr. Ja.G. Testelec, Dr. M.E.        Alekseev,       and    Ramazan    RadzZabov.","[4, 5]"
"
40 Originally both time
                        s nikéo, which was                  corrected.
                                                                                                                                                  41 tuw«    is a short form   of tuwac’a,       see 5.6.7.
             172 A Grammar of Hunzib                                                                                                                                                                                                                                                                            Text 15 173
            29.      “suku
                     je         lot-ton,     aga
                                              ga       tugle-n        suk'u‘   lo,"" ""      Xe            i -n
                                                                                                       nisa      li        ""“ba?i   raga       ho
                                                                                                                                                                15 relates the recent history of the Hunzib                        and    their resettlements.              It was     told
            30.     hekckle-
                        le-n lo, , ne¥en li , habu rs 2uklla                            r-xgq-&                                                                  drudin     Kebedmagomedov,                a   teacher     from       Gunzib.      The      text     contains        many
           31.      agi Edu beke%-en lo                                                                 badaa-s.
                                              si.                                           ""                                                                    loans and constructions which are considered prestigious by the speaker.
           32.      ""meh,"" ke nison li                                                                      _
                                          oAu baharéi-yo-].
           33.      agi-n
                    na  s Kiran ohu-n- no si-y-                                                                                                                                             m-aq-4yd           arto       Hunzal         zuqu-r       sid          ak-a-a       AeA      b-
                                              i-y-],                 ugq-un,   ol.le-n-no,               b-arge-n          bed.dax         m-ex%
           34.      hald.u     aki®4l,     cadil      xabar42,                                                                                                  bukii-s-no maha-s-no                lider halti k&-d              b-uwo-to-s zuqu-r43.
                                                                     Siyo.
           29.      who      be/1-CONC             car/5     puton-GERpat? man/'                        be                                                      hukumat-li-d raq-li-s               b-iqq.u bérbalahi             zuq-is Hunzib.dal-la-a.
                                                                                                                                                                boAu      il-do    raX-li-i,        Hunzib      ak-a-a,       xalq       b-ah.da=b=e3-&é,             huni       zuq-fs,
                   here come.on look.for-INF.
       30.         tere saoe wen, pl-go-GE                                                                         ©      SYGER                                 Xiro-X deno maiina-li-s, ya Xodo-X wertalot-li-s44,
                                                                 R                                                                   be
                                                                       be/pl    — mill/OBL-GEN                         grain.chute/5                            Kott.u   cassa haXu.k-4    Aqe-fo-s suk'u-n   zuq-is,                                       ko.wé&ke-do.n,                b-
       31.         there inside 4jump-GER                                                                                                                       u.wé.he-do.n49,
                                            be/4 bear/4,
       32.         [onom.] Q say-GER be/5
                                               that/OBL man-OBL-ERG                                                                                             Soviet   government/4    4-come-BEF    before                              Hunzib            be-PRET          one/OBL
       33.         there-ELA under-AND
                                         1-take-GER-AND bear-OBL-ERG                                                                                            village-OBL-DAT together hpl-live/hpl-GER.
                   GER-AND 4-stand.up-GER over.there                                                               1-eat-GER          1-fini
      34.          white tale/4 black
                                                     4-go-GER be/4.                                                                   “ei
                                                                                                                                                                home-GEN-AND      courtyard-GEN-AND    every                             work/4          hand/OBL-INS                 4-do-
                                                   story/4    what        5-want-PRES,                                                                          PRES-GEN _ be-PRET.
                                                                                                             .
      29.         a
                  ""Whoever
                                                                                                                                                                government-OBL-INS  side-OBL-GEN    4big attention/4 be-PRETN                                                   Hunzib-
                                it ma y be, be, a man        has     list
                                                                      i ened    in
                                                                                i on            us,'     they                                                   OBL-DAT.
                                                                                                                 said,        ‘let's look      for
     30.          They went a they searched                                                                                                                     this/OBL we/OBL-INS    land-OBL-DAT    Hunzib  village-OBL-DAT                                                people/4
                                            , , the. re was the                                                                                                 4-live/4-GLOC
     31.          The bear jumped into it.
                                                                    grain chut                                         i                                                                 road/5        be-PRETN           under-TRANS              back       car-OBL-GEN                or
     32.                                                        sen       es                            ote        an                                           above-TRANS _helicopter-OBL-GEN.
                  ‘Ba-a-a, ' said the man.
     33.          ee
                  The e                                                                                                                                         good bad watch-INF 1-come-PRES-GEN                                 man/1-AND              be-PRETN            be.ill/PL-
                        bear pulled him out of       e h
                                                   th chut  te,
                                                           e, he ate him,
                                                                       :   oe
                                                                          finished him,
                                                                                     .
                                                                                                                                                                CONC    hpl-die/PL-CONC.
                                                                                        got up and                                                   :
     34.          It is a white tale, a black story, what do you want?                                                                                          Before the soviet government came, the Hunzib lived together in one village.
                                                                                                                                                                At home      and   outside,        all work    was     done       by hand.
                                                                                                                                                                There was little attention for the Hunzib                     on the side of the government.
                                                                                                                                                                There was no transport to this place of ours, to the village of the Hunzib,
                                                                                                                                                                where the people lived, neither from below by car nor from above by
                                                                                                                                                                helicopter.
                                                                                                                                                                Nobody came to see whether they lived well or not, even when they were ill
                                                                                                                                                                or dying.","[96, 97]"
"                                                                                                                                                                —                   93 Originally ixen, which was                       corrected.
                                                                                                                                                                S Originally Avar Zibgu ‘self, which was corrected.
                                                              and 6.2.
                    94 For this use of the genitive, see 3.4.
236 A Grammar of Hunzib                                                                                                                                                                                                                                                                       Text 22 237
                                                                                                                               r-u@e-n,          bad-no
14.          fx-oh          ou   o2-di-l aSazi=r=uwo-n mata-l-do qam-no                                                                                                                                                                                                 ogu-n_       saryo-n_      b-aq’a-n
                                                                   bukii.
             fot-on         éxee, bed-d6é saryon b-aqan éXen lo                                                                                                             lo.
15.          siraox         @édu      m-ucu-laa-k-en            lo        saryo.                                                                                            odu-Zur          AeA     m-ica-n         lo     bodu          saryo.
16.          sx-y-n96          b-ide-k-en           got’      sid     Sadar                                                                                                 oAu     saryo-X                 Xodo-n xa  agaa-s_   kutakalda  mesed                                         okro        yaqut
                                                 niSen         éXe-n            lo.                    :                         eo                                         Xorgen=la¢i li,               bati Xodo Xe bat.bat'iyab la®i li oAu-s.
17.               is       bed-dé       xido
                                                                    bad        aqer         Ke     niéd.u_saryo-x                      Rogen nO                             bad      lati-n        AeA
18.          peed             xi8o     nige-n        Aq-oA,                                                                                                                                               reZe<o-s           li    bodu-l,         tuban-li-s         lati    xa.
                                                                                                                         «bu           sima-as           -
                           tuSban,      ix-fe       aq-at      ma         da          iXe<%,""     ke       nisa-n,                                                          bed      éx-e-e        iNer      bodu-l        zat't.u.
19.          “hey
                                                                                                                                                                            hdZe,      Ax.n«s            wadan         niSe set
                                                                                                                                                                                                                              éXe-r baila
                                                                                                                                                                                                                                     bad.               soryontun,                  ogaa's       kutkalda
                                                                ahu-to-s               suku       hinaa-s         «q-%,""          ke     nisa-n.                            Aa«.na.s-do            wad-i-i
20.          ah            “diye      Sima-a-s        abu                                                                                                                                                           nige
                                                                                                                                                                            Nq’a-k-ar.u97            agaa-s         caq     nacer         has-a-a_b-ek’ee’~<
                                        boy-OBL-ERG      swing/5-GER     sword-OBL-IN§                                                                                                                                                                   ec-Co-s             | saryo-n-Zun.
 14.          1-begin-WHEN _ that/OBL                       i                      °
                                                   throw /1-GE R  river -OBL- DAT   then- /
              head/5-AND    5-cut-GER this/ 1-AND                                                                                                                           5-take-GER              sword/5-AND                     1-attack-GER         _ throw/1-GER                       that/1-AND
                                                  GER be/1 home.                                                                                                            this/OBL-ERG that/4-AND horse/4-AND
              APPR horse/4-AND 4-lead-GER 1-go-                                                                                                                                                                                                       4-lead-GER be/4.
                                                                                           be/4        horse/4.                                    08                       that/OBL-COM
              shed-DAT               inside     4-hide-AP-CAUS-GER                                                                                                                          togetherabove4tie-GER
                                                                                                                                                                                       horseSUP           .       be/4
                                                                                                                                                                                                                  ek                                  this/4    mores.
                                                                                                                                                                                                                                                       Ne horse/4.                                sive
                                                                                                                     one/OBL             perso                              that/OBL
                                                              4-know-CAUS-GER                          be.not
              who/OBL-OBL-DAT-AND
                                                                                                                                                                            clothe s/S tone/
                                                                                                                                                                            precious.s                      EN 5_
                                                                                                                                                                                                      e-clothes/
                                                                                                                                                                                                 saddlOBL-G
                                                                                                                                                                                        be/5 5 that/                                         be/5       here          above          Q    very.different
  17.         par -ELA
              there                  then-APPR             nextday night/S-AND 1-go-GER be/1.                                                                    4          this/5     clothes/5-AND       : er
                                                                                                                                                                                                         toveth
                                                                                   HEN other/1 1-come-PRE
  18.         then-APPR                nextday
                                                            :
                                                       night/5-
                                                                  AND   1.1-come-W                                                                                                                                                         5-take-PRES-GEN                   be/5 _ this/OBL-ERG
              Q        blue        horse-SUP         mount-GER-AND.                                                                                                         enemy-OBL-GEN                 clothes/5         surely.
  19.         [inter]           enemy/1              1-Kill-GERN            1-can-PRES-NEG                       you       me          1-Kill-PRES                          then     river-OBL-DAT              1-Kill-PRET              this/OBL-ERG           naked.
              say-GER              father/1         grave-DAT-ELA                     1-take-INF           BEN         surely.                                   (2%.       thus     third      day/5-AND             night/5            1-go-PRET       this/1.
  20.          [interj.]
               GEN
                           me/GEN grave-DAT-ELA
                         t-happen-AO
                                                                                      father/1         1-take-PRES-GEN                   man/1       h           (27.       third-INS         day-OBL-DAT                 night/5         1-come-PRET           white         horse/4-AND-WITH
                                                R     Q_      say-GER.                                                                                                      so-GEN   very dress.up-CAUS-PPT  so-GEN                                      very         constantly         sky-OBL-DAT
                       =
                                                                                                                                       man   himself         :              4-jump-PRES-GEN _horse/4-AND-WITH.
                                                              sword,           cut      the head        off, threw          the
      14.      Then         the boy       swung       his
               the river, took his horse                    and went              home.                                                                                 .   Having      taken       his sword,        he    attacked        him,     threw      him      (sc. into       the river)    and
               He hid the horse in the shed.                                                                                                                                led the horse away.
      15.
               He told nobody, no one.                                                                                                                                      He tied it together with that other horse.
      16.
      17.      He went back the next night.                                                                                                              F                  On the horse was a very nice saddle with gold, silver and precious stones and -
      18.         When he came there the next night there came another (man) on a                                                                                           the man had all kinds of clothes.
                                                              .           .            ;
                  horse.                                                                                                                                                    He     also took all the clothes,               the clothes of the enemy.
                                                            kill you now,’ he said and
       19.        ‘Ho enemy, I cannot not kill you, I shall                                                                                                                 Then     he killed him           (and    threw        him)    naked      into the river.
                  father from the grave.                                                                                                                                    So the third day he went again.
       20.                                                                                                                                                                                                                                                                                      beautiful,
                  x         what kind of man is that, taking my father fom the grave,’ he said.                                                                      - The third night there came (a man) on a white horse, on such a_
                                                                                                                                                                            finely dressed up horse, constantly jumping up in the air.
                       ;                                                          corrected.                                                                                                    Originally Avar qa’arab ‘well-dressed’, which was corrected.
        96 Originally Avar Sibnigi ‘what ever', which was
                                                                                                                                                                                                                                                                                             Text 22 239
238 A     Grammar                   of Hunzib
                                                                                                               mrica-r         agra          sary-ar-la-gur                    h3s wada Niqa-n-no%8 cadil saryo-n b-aqa-n éXe-n lo.
28.     ag-no           iXe-r         bodu-l,             ogu        seryo-n              b-aga-n
                                                                                                                                                                               saryo-n éx-e-d_ raSal-li-’ m-aq-oA
                                                                                                                                                                               sryon                        m-aq’   i
                                                                                                                                                                                                                  nisa-n lii bet'erhan-li
                                                                                                                                                                                                                                 {        ig,
                                                                                                                                                                                                                                          -g,                                                <
                                                                                                                                                                                                                                                                                        “r-aXel      furuX,""
        Sebl-a-a.
                                              bad,        Awnax       wada               Zini-s         nahAi         r-eZe-r         xa _ bodu-l.
29.     tanin           een           lo
                                                                                                       Aonax          kid      lo.                                             raXel-en        li     guruX       b-eke%-en          lo        saryo         tik.
30.     hdze,           sid        zaban-li-i         tuq       Xe      sid         xan-li-s
                                                                                                                   b-ekew’-en           saryo         m-aqe-r                  y-oxce-n hss Sadam-no                      biSun      y-iqq.u kid y-xqu-n naan lo                                  bukii   |
        hd%e,            éx-e-X             tiXo.do,            bavi-X             agi       tixo.d,
31.                                                                                                                                                                            ag-ra-a y-ac'ok-tt ogu
                                                                          tuq-un             li bal-la-a.                                                                                                                 kid-no     y-iicu-laa-k-en lo boAu-l bukii.
        suk'u-u               ogu      kid         nika     nisan
                                                                                         ""ete,        Sadam-li-i            bodu       saryo         ag-ra_      is-          bed-d6      xi5o        xiSaX       EXe-n      lo     ogu         niéd.u         saryo-X       Xoge-n.
32.     bed-dé            bodu-l             pikru         b-uwo-n            lo
                                                                                                                                              .                               y-xxhke-s     kid        y-xqu-n        lo,     b-ek’e’’-ke-n              ogu-n         y-aq'u-n    lo     deno.
        na-la-a qan is-ti-i foge-n gat                                          xa.""
                                                                               is surba                 bal        ata-n       lo     xa,         payda       gays
        ag at-ft zuqu-n lo xa, “iver
33.
                              ke     nisa-n.
                                                                                                                                                                              nnd 5 dress.up-GER-AND black horse/4-AND 4-lead-GER 1-g0-GER
        zo      ili,""                                                                                                                   horse/4-AND               4-lead-GER           4           horse/4-AND               _river-OBL-INS__            border-OBL-SUP                       4-come-WHEN                  -G R
        that/1-AND                    1-kill-PRET               this/OBL-ERG                     that/4                                                                                                                                       knout/5           Q_    say-GER.                     say-GE
 28.                                                                                                                                                                          be/5     master-OBL-AD                5-strike-IMP
        tiePRET that-PL horse-PL-OBL-COM side-OBL-DAT.
                                                        OBL-GEN                                                                                    duty/5         5
 29.    silent 1-stay-GER be/1 this/1 three day/5 self/                                                                                                                       puke GER.              be/5        knout/5          4-jump-GER             be/4          horse/4    over.there.
                                      .                                                                                                                                                                                              very 2-big                      girl/2 2-bring-GER            come/1-
        take-PRET surely this/OBL-ERG
                                               time-OBL-DAT _ listen-PRES                                      Q      one/OBL               khan-OBL-GEN                      GER be/1 home Person-AND
         thus           one/OBL
                                                                                                                                                                              that-PL-DAT  2-see-CAUS-GERN                            th at/2           i 1/2-AND _ 2-hide-
         three           girl/2            be/2.
                                                                                                               there         over.there            4-jump-GER                 be/2 this/OBL-ERG home.                                                  a              ee NASER
         thus           river-OBL-SUP                     over.there           here-TRANS
                                                                                                                    give-PRES               say-GER           listen-                APPR
                                                                                                                                                                              then--CER.            next.day y      morni                 .
         horse/4 4-come-PPT man-DAT                                                that/2             girl/2                                                                  mount                                   orning         1-go-GER                 be/1       that/4    blue      horse-SUP       ‘ GER be/5_ this-PL-DAT.                                                                                                                                               2-middle-GEN              girl/2     2-brin                                .
                                      this/OBL-ERG   thought/4 4-do-GER be/4 1-stay-IMP                                                                   pers
                                                                                                                                                                                .                                           g-GER             be/2     4-jump-CAUS-GER                  that/4-AND 2-
         then-APPR
         OBL-DAT                     this/4 horse/4 that-PL sibling-PL-OBL-DAT
                                                                               two/OBL                                                                    sibling             bring-GER be/2 back.
         OBL-DAT                     inform-GER be.not surely.                                                                                                                Having made the black horse beautiful, he went one day
                                                                                                          1-small           sibling why this/1                       1
          that/1 1-love-GERN be-GER be/1 surely                                                                                                                                                                       i
                                                                                                                                                                              When the horse came to the side of the river, iti     said to hi      tC pe
                                                                                                          thing/5           be/5 Q_ say-GER.                                    .                                               said to his master, ‘Strike me
          love-GER be/1 surely profit/4 notbeing                                                                                                                              with the knout,' it said.
                                                                                                                     he     tied     it next       to the other              ane        been        struck with      the knout,               the horse jumped            to the other side.
                  also         killed        him     and,       having         taken         the       horse,
          He
                                                                                                                                                                               aving taken a woman, the eldest daughter,homehe went home .
          horses.                                                                                                                                                            Not showing them the girl, he hid her at
                                                      for three days.                                                                                                                                                         >,
          He said nothing, he had fullfilled his duty                                                                                                                        The next morning he went on the
                                                                                                                                                                                                             blue horse.
                                             three daughters.
          Once they heard that a king had
          To the man whose horse could jump from here to the other side of the river,                                                                                        Having made it jump (the river), he took away the middle girl.
                                                                  would be given.     |
          if he reached the other side, to that man a daughter
                                                            the horse, my brothers do   of
          Then he thought, 'Wait, nobody knows about
                                                                                                                                                                     _
             know about it.'
                                                                 ‘Why         should             we     love the youngest                    brother, such 4
             They        did not love him,
                                                                                                                                                                       y
             worthless thing,’ they said.","[128, 129, 130]"
"                                                                                                                                           This sentence is added later to make the passage clearer.
                                                                                          the verb 8
                                                   a part of the Hunzib, most of them use                                                  Originally Russian xorodo.
        105 Originally Ai@el, which is correct for
                                                                                                                                                                                                                                                                      Text 23 249
248 A        Grammar           of Hunzib                                                                                                                                                  “hinaa-s         mutu      b-aq-4          bodu    lo     agaa-s,      diti      b-ataru          mote          diti      ateru
           “da     bodu        eS     b-ox-or,""        Xe        nisa-n.                                                                          suku nis-o, ag suk'u fcek’ di?i,"" Xe niso-n.
           “hey,    il-do           obu-s     dunyal         b-ac-en            ah-no      zuqu-r,      surba       has=@it)    quru3-            “bedaa gul-do ag suk'u ac-& dibi"" ze nisan li, “bavi;                                                        ""Kot’ li.""
           bo-« bodu e% b-ox-or?"" ke nisa-n li.                                                                                                   “agaa r-aq-oA,"" nisan  li, “daway,  y-aca-k’ ilu-u ogu                                                      y-atiaru_ kid,""
           “bodu agaa-s @ got,"" Xe nisan li.                                                                                                      ke      nisa-n    li.
           “bodu      hinaa-s          é8?""                                                                                                       tuwke'a-n         lo      édu,      tuwa«c-oA           diya,     y-dca        ke     ogu        kid         saro        m-uxen
           “hinaa-s       b-xq-4108,            y-uhue             diya         his     badil-o-s      natari       Sik-a-a     gul-do,           lider     Xibil     SagarAi-n        yasin-no       quwo-n,           ruh-li-A       lo     xe    kid         koko-n.
           iAno=rig       Xi        Surmu      nik,""        Xe      nisa-n;       “cad     ‘Kot      roqu-n     li.""                              iqq-o-l      nisa-n        li     “haxa,     gaba-l-Xo          Xodo      qere        b-ete,""          Xe     niso-n,       qere
           “balaa     zag-do,           ma_    Siyo         r-ox-or?""                         ;                                                   b-efe-n      lo     Aw.n«-n.
           “wullah,       da         mutu      b-ox-on           lo,""      Xe     nisa-n     o«kXe-do-l.
                                                                                                                                                  how-GEN   mirror/4 4-happen-INF that/4 be/4 so-GEN me/DAT                                                                 4love-
           ""bed     hinaa-s           mutu      lo     bolu?""
                                                                                                                                                  PPT place/4 me/DAT     1-love-PPT man/1  say-IMP that/1 man/1                                                              1-see-
           me this/4 apple/4 4-buy-PRET Q_ say-GER.                                                                                               CAUS-PRES               me/DAT       Q       say-GER.
           [interj.] we/OBL-INS    father-GEN    world/4 4-be.filled-GER garden/4-AND                                                            so put/4COND    that/1 man/1    1-see-AOR you/DAT      Q                                                     say-GER         be/5
           be-PRET    why   one.hundred   rouble-OBL-DAT    this/4 apple/4 4-buy-PRET                                                            here good be/5.
           Q_ say-GER be/5.                                                                                                                      so S-happen-WHEN     say-GER be/5   let's 2-see-CAUS-IMP                                                      we/OBL-DAT
           this/4. so-GEN apple/4 be.not Q say-GER be/5.                                                                                         that/2 2-love-PPT girl/2 Q                         say-GER be/5.
              i           EN apple/4.                                                                                                            look/PL-GER be/hpl inside                           look/PL-WHEN                BEN        2-see-PRES                Q_    that/2
           NoeGEN      a-happen NF 2-die-PRES BEN one this.much-OBL-GEN scrap/5                                                                  girl/2      around         hpl-surround-GER               ‘every       clan/4        family/hpl-AND                   prayer/4-
           mouth-OBL-DAT put/5-COND         sixty year/5 life/4 give-PRES Q say-GER                                                              AND        read-GER              soul-OBL-CONT            be/2     Q     girl/2        beill-GER.
            very      good          5-happen-GER              be/5.                                                                              1-big-OBL-ERG  say-GER                       be/5   quick           carpet-OBL-SUP above   downwards
            so appear.to.be-COND                      you what                  5-buy-PRET.                                                      hpl-stay-IMP Q say-GER                        downwards            hpl-stay-GER be/hpl three-AND.
            [interj.] me mirror/4                    4-buy-PRET                 be/4 Q_ say-GER            1-middle-OBL-ERG.
                                                                                                                                                 ‘It is a mirror like this: say the place I want, the person I want, and it will
            then      how-GEN               mirror/4         be/4          this/4.
                                                                                                                                                 show this person,’ he said.
            ‘I bought this apple,’ he said.                                                                                                      ‘When you hold it like this, it will show you that person,’ he said, ‘here’; ‘It is
            ‘Hey, our father has a world full of gardens, why                                        did you buy an apple for                    good,’ (they said).
            one hundred rouble?’                                                                                                                  ‘If that is so,’ they said, ‘come on, show us the girl we love,’ they said.
 32         ""This is not an apple like that,’ he said.                                                                                         -. They looked into it and when they looked, they see the girl surrounded by
       .    ‘What kind of apple is it?’                                                                                                           her clan and her family, reading a prayer before dying, she was mortally ill.
 i                           PP                                                                             of someone         dying,     it                                                                                                                                          Vi)
            ‘It is this kind: if you put a part of it into the mouth                                                                             The eldest said, ‘Quick, sit down                   on the carpet,’ he said and                    they sat down.                    Cl
            gives sixty years of extra life’ he said; 'Well done,’                                   (they said).
 35.        ‘I see, and what did you buy?’
 36.        ‘My, I have bought a mirror,"" the middle one said.
 37.        ‘What kind of mirror is it?’
 108 This is a rhetorical repetition of the question: ‘What kind would it be?'
 250 A        Grammar          of Hunzib                                                                                                                                                                                                                                Text 24 251
43,     m-eXe-n           lo     agi     m-aqe-ru-n         xexhilXo             i?er-Ror-o-l       b-ute-n-no                  e3     gul-un           Text 24 is a story told by Zagir Murtuzov from Maxatkala.
        lo 3ik-a-a.                                                                                                                                           hss     xan    zuqu-n
                                                                                                                      y-«qu-n
                                                                                                                                                        1.                               lo     duniyal-li-X        caq      betedab.
 44.    hd%e, qere b-ete-n lo, iAno=rig                             xin          Surmu       nix-an,            ogu       kid
                                                                                                                                                        2.    oAu      xan-li-l   pikru       b-uwo-n         lo,     ""da    h3s        wada       diye         dunyal         m-ac-4
        lo y-uhu-to-s_ kid.                                                                                               ;
                                                                                                                                                              diya,     di-do     k&-y        lod.er   xalq         m-ac-4     diya,       miskin-l4-y            lo,     betedab-i
 45.    hdzZe,  ogu   kid   sa-y kezi=y=«q                           Ze,         gaba-l-lo        b-e.ya.Ze-r-x-0-y?,       &5-a-
                                                                                                                                                              lo, hinaa-s    xalq    lo hokl-a diya   &X-4""                        Xe      nisa-n         li,     wazir-no        eA
         1109      Yagu          y-uwo-r-x-«-y?             mutu-llo             y-dc’a-k-ar-x-o-y                y-uhu-to-s,            sa-y
                                                                                                                                                              aq’o-n.
         kezi=y=aq-4_            kid.                                                                       a
                                                                                                                                                              sid zaban-li-i     Xo.wo.gen Sugu=saryo-No-n                         mesed=okro-n                 gul-un = rox‘an,
 46.     mugak.daa              kid-bo-l        hukmu      b-uwo-n         lo:     ‘“id.no=rig         Ki        di?ti.   nix-or.u        02-
                                                                                                                                                             giSo-baa-ke-n m-eXe-n lo.
         di-s     age      lo     da,""     Xe     nisan.                                                                                                     Kar.baa.ke-n, Kar.baa.Xe-n duniyal-li-X Xodo betedab       miskinab, cassa
 47.     Ze     habsaSatalda             fagu      lo   ag-ra.                                                                                               Kott.u, qaridi Satidi hoklen, sahla sid ax-a-a caq Cixxu Surgi-I-Xo,
                                                                                             quickly             1-small-very-OBL-                           rafal-li-X m-aqe-n lo caq   miskinab yaziqab xalq’ lod-&é.
 43.     hpl-go-GER              be/hpl         there      hpl-come-PPT-AND
         ERG       4-cut-GER-AND                 apple/4     put/4-GER             be/4         mouth-OBL-DAT.                                               one khan/1 be-GER be/1                     world-OBL-SUP very                     rich.
 44.     thus     downwards                hpl-stay-GER          be/hpl      sixty       year/S-AND                   life/4         give-GER       |
                                                                                                                                                             that/OBL  khan-OBL-ERG                    thought/4   4-do-GER                    be/4        me       one        day/5
         that/2         girl/2     2-happen-GER            be/2      2-die-PRES-GEN                girl/2.
                                                                                                                                                             me/GEN          world/4      4-see-INF       BEN         me/OBL-INS               hand/OBL-DAT                   being/4
 45.     thus  that/2   girl/2 who/OBL-OBL-DAT     meet/2-PRES    now    carpet-OBL-
                                                                                                                                                             people/4    4-see-INF    BEN    poor-PL-INT    be/4    rich-INT   be/4  how-GEN
         ERG   hpl-take/PL-PPT-OBL-DAT-INT    apple-OBL-ER G  alive   2-do-FPT-OBL :
                                                                                                                                                             people/4    be/4    look-INF   BEN    1-go-INF    Q   say-GER    be/5  advisor/1-
         DAT-INT     mirror-OBL-ERG  2-see-CAUS-PPT-OBL-DAT-INT     2-die-PRES-G  EN
                                                                                                                                                             AND    together 1-lead-GER.
         who/OBL-OBL-DAT meet/2-INF girl/2.                                                                                                     :
                                                                                                                                                             one/OBL          time-OBL-DAT          mount/PL-GER            horse/4-SUP-AND
 46.     finally girlOBL-ERG decision/4 4-do-GER                                         be/4      sixty          year/5             me/DAT
                                                                                                                                                             gold.and.silver/5-AND      put/5-GER    enough     outside-PL-INCH-GER
                                                                           me        Q     say-GER.                                                                                                                                    _hpl-go-
         give-PPT boy-OBL-GEN wife/2 be/2                                                                                                                    GER be/hpl.
 47.     now untilnow alive be/hpl that-PL.                                                                                                                  turn/PL-GER          turn/PL-GER          world-OBL-SUP               above         rich      poor         bad     good
                                                                                                                                                             poverty/5   richess/5 look-GER   at.one.place
 43.     They flew, and having come there, the youngest quickly sliced a part of                                                                                                                             one/OBL    village-OBL-DAT
                                                                                                                                                             very   far border-OBL-SUP    edge-OBL-SUP     hpl-come-GER   be/hpl
         apple and put it into her mouth.                                                                                                                                                                                           very
                                                                                                                                                             poor weak people/4 be-GLOC.
  44.    They sat down, having given the girl sixty years of life and the dying girl
         better.                                                                                                                                             There was a very rich khan on earth.
  45.    To whom does the girl go now? To the one, who took them with the carpet                                                                             This khan thought, 'I will go one day to take a look at my country,
                                                                                                                                                                                                                                     to see
         To the one who made her live with an apple? To the one whose                                                                                        the people in my hands, to see whether they are poor, rich, what kind
                                                                                                                                                                                                                                           of
         showed her dying? To whom will she go?                                                                                                              people they are,’ he said and took his advisor with him.
  46.    Finally the girl took the decision, saying: 'I am the wife of the boy who ga                                                                        At one point they went, having put enough gold and silver onto their
                                                                                                                                                                                                                                    horses.
          me sixty years of life.'                                                                                                                           They travelled far and wide, saw poor and rich on the world, good
                                                                                                                                                                                                                                  and bad,
  47.     And they are stil alive today.                                                                                                                     poverty and wealth, and’ came to a very distant place, on the border of th
                                                                                                                                                             country where a very poor people lived.","[134, 135, 136]"
"
                                                                                                                                                6   The     us ual        (0:
                                                                                                                                                                         form          is     haldu        xabar,        cadil     ak'i@al           ‘a      Ww hite        story,            a    black      tale’,       which     means                                                                                                                                                whel
                                                                                                                                                  hether    it WwW was     like        that    or   not,    no   one     kno W: S,    this       does            not      Vi
                                                                                                                                                                                                                                                                       have          to       be   true’ .
                       168 A      Grammar          of Hunzib                                                                                                                                                                                                                                                                                            Text 14 169
                - Text 14 is a Story told by
                                             Lato Aminat from Naxada.
                    1.       Zuqu-n                                                                                                                                        sake,-&,"" xabar-la_
                                                                                                                                                                                        ke nisa-n-iy-4,"".
                                                                                                                                                                                                 n,      ""baliKe Xinisa-n   li. n39
                                                                                                                                                                                                                       b-uX-u
                                            lo zuqu-n lo his                                                                                                                                                                                              zude-bo-«          édu      okro=mesed
                                                                 habuX’os.                                                                                                  ""n-iy-                                                                                                                       i.""
                    2.       hobu-u         e&e-r-n-q ken-no_ b-u                                                                                                                                               \y
                                                                  wo-n badaa                               raSal-li-i                                                      ‘Re       nison       li si-y-l.
                  3.        e&4      Xen         lotsa,                                                                        gul-un       lo.
                                                            sa      m-aqe-n          lo,
                  4.                                                                       si     m-age-n          lo,                                                      bed-d6-           bac’-i-l         nisa-n          li      “Humutkuro-« _          Ilti-s-no       Zagind-a-s-no
                                                                                                                               bac’s     m-age-n               lo.                                                                                                                                     hare
                5.
                            “how
                            how  , si.ksue
                                       ’u37,""              je       nisa-n     ve
                                                                                                                                                                            ""hoZe,7
                                                                                                                                                                                       ben
                                                                                                                                                                                          kera         haldu            gays
                                                                                                                                                                                                ii”                            requr                                              li, ""ilu-u             rekel-er           ca,                                                                                                          cadil     biX-i-s
                                                                                                                                                                                                                                                    ys
                                                                                                                                                                                                                                                           pirti=Sebu
                                                                                                                                                                                                                                                             to's ov
                                                                                                                                                                                                                                                                                tuqle,     dah.le,
                                                                                                                                                                                                                                                                                                Jl       ze
                                           Af,     ilu-u        lider                                                             bak’      b-uwo-r,
                                                                          Pparaqathi""       Xe        nisan                                                                nisa-n,       ""r-xq,""          Xe nisa-n.
               6           neXen     li          t-eS-en-no,                                                     li.
                                                                        di.wé&.q'e-n-no,                                                                                                                                                                                        PD         j
                           habuX’os.                                                             2g      éXe-n         lo      hebu-d        zuk'la-a
                                                                                                                                                                           so-ro- 1           -
                                                                                                                                                                                         nisa-n          li “rekoo                  xéxe-n      b-chu-n-no,      hobur        y-iixer      éxu       y-aq, o
               7.                                                                                                                                                           ke       nisa-n      li.
                           re3-en     Ai.wo.q’-oA                ogu      si     m-ok'e=m=eXe-n38                                                                           aga       tuqle-n          habuz’os          zuq'u-n         lo.
                                                                                                                 Jo,
             1,           be-GER be/1                be-GER be/1 one                                                                                                        nige      r-u.wo.t-en              xiSaX’     n-eXe-n             li ag-ra.
            2.                                                           miller/1.
                          mill/OBL-DAT                1-stay-PPT-OBL-DAT
                                                                             food/4-AND                                     4-do-GER                                        come.on           story/4-PL pl-send-INF                           Q_ say-GER be/5.       OBLDAT                         inside
                                                                                                                                                  so       border-          P I-send-AOR
           ®              Feat INF Q_ whilebeing/1 fox/4                                                                                                                            -              Q_ say-GER here                             back 4end-GER    stump
                                                         4-come-CER be/4 bear/4 4-come                                                                                     silver.gold/5 be/5 Q say-GE
                                                                                       -GER                                                                                then-APPR wolf-OBL-ERG Rsay be/5 Me CannIeDAT
                          be/4  wolf/4 4-come-GER be/4
        4.                                             ,                                                                                                                                                                                                                                 Ilti-GEN-AND
       5.
                          5-come-WHEN               before-INCH-AOR                    4-g0-GER           be/4                                                             Zhagindo-OBL-GEN-AND          -GER nce be/5
                          linterj]    myzlittlebear/4_                                                                  fox/4,                                                                    eye/ 5 eeounes
                                                                               say-GER          be/5       we/OBL-DAT                                                      thus        hair/5          white         not.being
                                                                                                                                                                                                                                                              BL. GEN        inner.parts/4_put.on-
                         fire/5    bed/4 4-do-PRET    food/4 S-bring-PRET            5.                                                                                    IMP pass-PRES Q say-GER black oe                                                       say-GER.
                         every satisfaction/5                             water/5                                                                                                                    oaPpent
                                                                                                                                                                                                                                     5 _ over.there © tre e/4-AN
                                                                                                                                                                           fox-OBL-ERG
                                                                                                                                                                                                                                                       cy-GER D be/t4-take-GER-AND
                                              Q say-GER be/5.                                                                                                                           say-GER  be/
       6.                pl-go-GER     be/pl _pl-eat-GER-AND end/PL-GER-AND                                                                                                mill/3 3-turn-PP
                         be/1 mill/OBL-INS grain.chu                           that/1                                                                  1-go-               ear/5 put.on-GERT                    river/3 3-happ ee,
      7.                  pl-eat-GER end/PL
                                                     te-DAT inside miller/1,                                                                                                                                    miller/1 be-GER  e/ oR                           f
                                                                                                                                                                                                                                                               be/5        that PL.
                                                          -WHEN            that/4     bear/4                                                                               night/5 plsleep/PL-GER mor
                                                                                                      4liedown/4-GER                     be/4,                                                       ning pl-go-G
                                                                                                                                                                           ‘         on, let us tell stories,’ he said.
  2.                     When     he was at the mill,
                                                      he made                         food and put it like                                                                 ete tell them,’ they said. ""Here not far away there is gold and silver in
                                                                                                           this on the edge (of
                                                                                                                                -                                            tump,' the bear said.                           _               nd
  3.                  When he was about
                                             to eat, a fox came,                                                                                                           Then the wolf said, ‘In Garbutli Ilti's and Zhagindo's eyes are blind
 4.                  The first of them                              a bear came, a wol
                                                                                       f came.                                                                                                                             ‘           :         .
                                         to come was the the                                                                                                               ‘Put the organs on them of a black sheep without      one single white  hair
                                                                                                                                                                                                                                                       ir, th
 5.                  ""Wo-0-0-0, my litt                           fox.                                                                                                                                                                                        ey
                                        le bear’, he Said,                                                                                                                    il heal,’ he said, ‘it will happen.’
                                                             'there is a fire mad                                                                                                                                                                     ine    the
                     there is water already,                                      e for us, a bed,
                                                                                                                                                          food,
                                               there                    is every
                                                            delight for us,’ he sai                                                                                        he foe said, 'When you take away the tree over there, a river turning
 6.                 They went and ate and                                           d,
                                              after they had finished,                                                                                                     mill will be formed,’ he said.
                    grain chute of the mill                            the miller went and hid
                                            .                                                  in the                                                                      The miller had been listening in on them.
                                                                                                                                                                     14.   Having slept at night, they went in the morning.","[94, 95]"
"
37 The suffix -k'u occu
                        rs in the Hunzib                                 words      Codora.k'u        ‘clever Person’, Sadala
                                                                                                                              .k'u            ‘fool’, , and
38 Originally mutaxe
                     n                       lo, which was correcte
                                                                    d.
                                                                                                                                                                     39 Xi buXun means ‘not far away’; the referee of class marker b- is unclear.
             170 A Grammar of Hunzib
                                                                                                                                                                                                                                                                         Text 14 171         -15.      xi§aX’     naan        ak-a-a-n_niso-n             li,       “hey      Zamafat, habur
                   do,      &iyo      r-uwo-€?""                                                                    y-lixer     &xu   y-og              hozZe,   n-aqe-n-no,      bed-dé  xiSo-n nisa-n     lii"" “how  siku,
                                                                                                                                                                                                                       ik’                                               ilu-u
                                                                                                                                                                                                                                                                         ilu-       lider
                                                                                                                                                      par aqathi,""
                                                                                                                                                         \OZE,
                                                                                                                                                                     Xe     nison, “r-u.w&t-a bok’,
           16.     “haxa,      ilu-u     40     nik-éa,     rizqi                                                                                                                                      reS 4   ken,  raqur                                              At
                                                                       nik-6140.""                                                                     Pp          ‘
                                                                                                                                                      _m-oKe=m=eXe-n
          17.      tiyaq-a-s       ko&no         rahu-n       éxu_                                                                                                                 lo     si.
                                                                            y-uwo-n_       li.                                                        “ata,
          18.     agi odu x6x-i-i-s okro-n                                                                                                                        xabar-la       n-iy-4,""""      ke   niso-n S
                                              r-xhu-n, ag-no r-aqu-n
          19.     éXe-n   Humutkuro-«-n                                  li.
                                                                                                                                                           xabar-la miy-4 bed,"" ke nison                        li,
                  Ke-n li ag-ra-s-no.
                                          hare bacd.u     oAu-s m-ux e-n_    biX-no                                           hare   r-xq                      .      1         -x-s                 okro     r-ohu-n          li,""       ke
                                                                                                                                                                                                                                                  con
                                                                                                                                                                                                                                                nisan
                                                                                                                                                                                                                                                            i
                                                                                                                                                                                                                                                           li.                     ly
         20.      béd.do-n @Xe-n ag habu                                                                                                                   ee
                                           -u ete-n Jo.                                                                                                                        “         orfonmutlarse           Ilti-s-no            Zagind-a-sno               hare        rog-ken
         21.      bed-d6       xi80      n-agen       li bac’a-n,             si-n,      sarak’at'a-n     ogu-n.                                           rot niso-n i ""rekaxa iyaq’-a-s                             koé-no          r-chu-n,          hobur           y-iixe-r        éxu
         15.      morning   come/1-GER   village-OBL-DAT-AND                                                                                               y-uwo-n li,"" Ke nisan li.
                  community/4                                   say-GER                                                be/5   linterj.)
                                mill/3 3-turn-PPT  tiver/3 3-happen-COND                                                 what
                  PRET.                                                                                                          5-do-                 thus pl-come-GER-AND         then-APPR next.day-AND      say-GER noe . unter)
       16.       quick      we/OBL-DAT                                                                                                                 my.little-bear/4     we/OBL-DAT      every  satisfaction/5    Q_   say-      p
                                                   thing/5           give-FUT           wealth/4
       17        willow-OBL-GEN                                                                         give-FUT.                                      eep/PLINF bed/4 pl-eat-INF food/4 5-bring-PPT water/5.
                                              bushes/5-AND 5-take-GER
       18.                                                                tiver/3 3-do-GER be/3.
                 there that/OBL               tree-DAT-ELA | silver/5-AND                                                                              4-liedown-GER be/4 _ bear/4.","[95, 96]"
"
                                                                                                              Some nouns can belong to more than one class, e.g. fadém ‘person’ can have agreement with
                                                                                                                | or 2, as can 4s ‘sibling’. With these nouns class is not indicated in the analysis. SégarAi
                                                                                                               tives’ and is-Ai ‘brotherhood’ have class agreement for human plural.",[28]
